---
title: "Työmarkkinakeskustelu ilman jakaumia on pseudokeskustelua"
subtitle: "Osa 1 – Onko Suomessa oikeasti työvoimapula?"
author: "Kristian Vepsäläinen"
date: 2026-04-08
categories:
  - data science
  - työmarkkinat
  - talous
  - R
  - tilastotiede
format:
  html:
    code-fold: true
    code-summary: "Näytä koodi"
    toc: true
    toc-depth: 3
    number-sections: true
execute:
  warning: false
  message: false
slug: suomen-tyovoimapula
draft: true
---

## Tiivistelmä

Suomessa puhutaan jatkuvasti työvoimapulasta.  
Samalla työttömyys kasvaa.

Nämä kaksi väitettä eivät voi olla yhtä aikaa totta yksinkertaisessa maailmassa, jossa työmarkkinat kuvataan yhdellä luvulla.

Todellisessa maailmassa lähes mikään ei ole yksi luku.  
Maailma on jakauma.

Työmarkkinat eivät ole yksi markkina, vaan suuri joukko osamarkkinoita:

- ammatit
- alueet
- osaamistasot
- terveydentila
- palkkatasot
- kielitaito
- kokemus
- koulutus

Kun nämä jakaumat eivät kohtaa, syntyy samanaikaisesti:

- työvoimapula
- työttömyys
- osaajapula
- ylikoulutus
- rekrytointivaikeudet

Tämä kirjoitussarja purkaa työvoimapulakeskustelun datan avulla.

Ensimmäisessä osassa tarkastelemme peruskysymystä:

onko Suomessa oikeasti työvoimapula?

---

## Miksi työvoimapula on hankala käsite?

Työvoimapula esitetään usein yksittäisenä väitteenä:

> Suomessa on työvoimapula.

Mutta mitä tämä tarkoittaa?

Mahdollisia tulkintoja:

1. avoimia työpaikkoja on paljon
2. yritykset kokevat rekrytoinnin vaikeaksi
3. työttömyys on matalaa
4. palkat nousevat nopeasti
5. tietyillä aloilla on pula osaajista

Nämä eivät ole sama asia.

Data science -näkökulmasta kyse on  jakaumien **kohtaanto-ongelmasta**:

työpaikkojen vaatimukset  vs  työntekijöiden ominaisuudet.

Jos jakaumat eivät kohtaa, työmarkkina ei tasapainotu.

---

## Keskeinen havainto: työvoimapula ja työttömyys voivat esiintyä yhtä aikaa

Jos työmarkkina olisi yksi homogeeninen markkina, korkea työttömyys tarkoittaisi automaattisesti, ettei työvoimapulaa ole. Käytännössä näin ei tapahdu.

Esimerkkejä:

- sairaanhoitajista voi olla pula, vaikka tradenomeja on työttömänä
- ohjelmistokehittäjistä voi olla pula, vaikka markkinointikoordinaattoreita on paljon tarjolla
- pääkaupunkiseudulla voi olla pula työvoimasta, vaikka toisella alueella työttömyys on korkea

Keskiarvo ei kuvaa tilannetta.

Tarvitsemme jakaumia.

---

## Data

Tarkastellaan kahta keskeistä muuttujaa:

- työttömien määrä
- avoimien työpaikkojen määrä

Jos työvoimapula on todellinen, avoimia työpaikkoja pitäisi olla paljon suhteessa työttömiin.

Lähteet:

Tilastokeskus  
Eurostat  

Käytän avoimia rajapintoja.

```{r}
#| echo: false

library(tidyverse)
library(pxweb)
library(eurostat)
library(janitor)
library(lubridate)

theme_set(theme_minimal(base_size = 14))
```

## Työttömyys Suomessa

Työttömyys vaihtelee suhdanteiden mukana:

Finanssikriisi nosti työttömyyttä.
Korona nosti työttömyyttä hetkellisesti.
Vuonna 2022 työmarkkina oli poikkeuksellisen vahva.

```{r}
#| echo: false

unemp <- get_eurostat(
  "une_rt_m",
  time_format = "date"
) |>
  filter(
    geo == "FI",
    sex == "T",
    age == "TOTAL",
    unit == "PC_ACT",
    s_adj == "SA"
  ) |>
  select(
    time = TIME_PERIOD,
    unemployment_rate = values
  ) |>
  arrange(time)


ggplot(unemp, aes(time, unemployment_rate)) +
  geom_line(linewidth = 1) +
  labs(
    title = "Työttömyysaste Suomessa",
    x = NULL,
    y = "%"
  )
```

Työttömyys ei ole vakio. Se vaihtelee talouden mukana.

Tämä on loogista, koska työvoimapula voi olla suhdanneilmiö.

## Avoimet työpaikat

Avoimet työpaikat mittaavat työvoiman kysyntää. Käytetään mittaamiseen Eurostatin muuttujaa *Job Vancancy Rate* eli avoimien työpaikkojen prosenttiosuus kaikistatyöpaikoista.

```{r}
#| echo: false

vac <- get_eurostat("jvs_q_nace2") |>
  filter(
    geo == "FI",
    nace_r2 == "B-S",
    s_adj == "SA",
    sizeclas == "TOTAL",
    indic_em == "JVR"
  ) |>
  select(time = TIME_PERIOD, vacancy_rate = values) |>
  drop_na()


#| echo: false

ggplot(vac, aes(time, vacancy_rate)) +
  geom_line(linewidth = 1) +
  labs(
    title = "Avoimet työpaikat Suomessa",
    x = NULL,
    y = "indeksi"
  )
```
Huomio:

avoimien työpaikkojen määrä kasvoi voimakkaasti vuosina 2021–2022. Sen jälkeen kasvu hidastui. Työvoimapula ei ole vakioilmiö.

## Beveridge-käyrä

Yksi klassinen tapa tarkastella työmarkkinoita on Beveridge-käyrä.

Se kuvaa suhdetta työttömyyden ja avoimien työpaikkojen välillä-

Jos työmarkkina toimii tehokkaasti, näiden välillä on negatiivinen yhteys: kun avoimia työpaikkoja on paljon, työttömyys on matalaa. Jos Beveridge-käyrä siirtyy ulospäin, työmarkkinoiden kohtaanto heikkenee. Tämä tarkoittaa: työttömyyttä on enemmän suhteessa avoimiin työpaikkoihin.


```{r}
#| echo: false

joined <- unemp |>
  inner_join(vac, by = "time")

ggplot(joined, aes(unemployment_rate, vacancy_rate)) +
  geom_point(alpha = 0.6) +
  geom_smooth(se = FALSE) +
  labs(
    x = "työttömyysaste",
    y = "avoimet työpaikat",
    title = "Beveridge-käyrä"
  )
```

## Mitä tästä voi päätellä?

Yksi keskeinen havainto:

työvoimapula ei ole vakio. Se vaihtelee ajan mukana.

Tämä viittaa siihen, että työvoimapula ei ole yksinkertainen rakenteellinen ongelma.

Kyse on todennäköisesti useiden tekijöiden yhdistelmästä:

* suhdanne
* kohtaanto
* osaaminen
* alueellinen liikkuvuus


## Miksi yksi luku ei riitä?

Jos työmarkkinoita kuvataan yhdellä luvulla, menetetään lähes kaikki informaatio.

Esimerkki:

uutsissa sanotaan, että työttömyysaste 8 %:a.

Mitä tämä tarkoittaa?

* onko kaikilla aloilla 8 % työttömyys?
* onko kaikilla osaamistasoilla 8 % työttömyys?
* onko kaikilla alueilla 8 % työttömyys?

Ei mikään näistä vaihtoehdoista, vaan kyse on keskiarvosta. Keskiarvo voi peittää alleen täysin erilaisia tilanteita.

## Jakaumat ratkaisevat

Työmarkkinoilla on useita keskeisiä jakaumia:

* osaamisjakauma
* terveysjakauma
* koulutusjakauma
* palkkajakauma
* työpaikkojen vaativuusjakauma

Jos jakaumat eivät kohtaa, syntyy kitkaa.

Kitka näkyy:
* pitkittyvinä rekrytointeina
* ylikoulutuksena
* työttömyytenä
* osaajapulana

samanaikaisesti.

## Mitä seuraavaksi?

Seuraavassa osassa tarkastelen kohtaantoa tarkemmin.

Kysyn:

onko työn ja tekijöiden kohtaaminen heikentynyt?

Jos kohtaanto heikkenee, työvoimapula voi syntyä ilman että työpaikkojen määrä kasvaa merkittävästi.

Tämä on keskeinen mekanismi, joka voi selittää nykyistä keskustelua.