---
title: "Miksi Suomi on maailman onnellisin – tilastollinen selitys"
author: "Kristian Vepsäläinen"
date: 2026-03-19
description: "Maailman onnellisin valtio-tutkimuksen läpikäyntiä"

draft: false
toc: true
reading-time: true
slug: inflaation data
---

## Johdanto

World Happiness Report nostaa Suomen toistuvasti maailman kärkeen.  
Keskustelu kääntyy nopeasti siihen, miksi tulos ei voi pitää paikkaansa.

Yleisimmät perustelut ovat:

- “Ei minulta kysytty”
- “Tunnen monia, jotka eivät ole onnellisia”
- “Suomessa on paljon ongelmia”

Nämä argumentit eivät ole tilastollisesti relevantteja.  
Tässä kirjoituksessa puretaan, mitä tutkimus mittaa, miten se tehdään ja miksi otanta riittää.

---

## Mitä tutkimus mittaa

Tutkimus ei mittaa hetkellistä tunnetta.  
Se mittaa elämäntyytyväisyyttä asteikolla 0–10.

Kyse on kokonaisarviosta:

- elinolosuhteista  
- turvallisuudesta  
- terveydestä  
- mahdollisuuksista  

Tämä tekee mittarista ajassa melko vakaan.  
Se ei reagoi yhtä herkästi yksittäisiin tapahtumiin kuin mielialamittarit.

---

## Mistä data tulee

Aineisto perustuu kansainväliseen kyselyyn, jossa:

- otos on noin 1000 henkilöä per maa  
- otanta on satunnainen  
- kohdejoukko on yli 15-vuotiaat  

Suomen väestö (15+) on noin 4,7 miljoonaa.  
Tästä poimitaan edustava otos.

Keskeinen kysymys kuuluu:

> Riittääkö tämä?

---

## Miksi otanta riittää

Tilastollinen päättely perustuu siihen, että satunnainen otos edustaa populaatiota.

Virhemarginaali voidaan approksimoida:


$\pm 1.96 \cdot \sqrt{\frac{p(1-p)}{n}}$


Kun $n = 1000$, virhe on tyypillisesti noin ±3 prosenttiyksikköä.

Populaation koko ei juuri vaikuta tähän.  
Ratkaisevaa on otoksen koko.

---

## Simulaatio: kuinka hyvin otos toimii

Simuloidaan tilanne, jossa:

- populaation koko: 4 700 000 (Suomen yli 15-vuotiaat)  
- todellinen keskiarvo: 7.5  
- hajonta: 1.2  

Poimitaan toistuvasti 1000 hengen otoksia ja tarkastellaan, miten hyvin ne osuvat oikeaan keskiarvoon.

```{r}
set.seed(123)

N <- 4700000
true_mean <- 7.5
true_sd <- 1.2

# simuloidaan populaatio normaalijakaumasta
population <- rnorm(N, mean = true_mean, sd = true_sd)

# otetaan 1000 otoksen keskiarvoja
sample_means <- replicate(1000, {
  mean(sample(population, 1000))
})
```


## Tulkinta

Keskiarvoksi saadaan `r mean(sample_means)` ja keskiharjonnaksi `r sd(sample_means)`.
Otosten keskiarvot keskittyvät tiukasti todellisen arvon ympärille.
Vaihtelu on pientä.

Tämä on keskeinen syy siihen, miksi 1000 havaintoa riittää.

Kyse on todennäköisyyslaskennasta.

## Todennäköisyys päästä mukaan tutkimukseen ei ole yksi luku

Todennäköisyys riippuu siitä, kuinka monta vuotta henkilöllä on jäljellä.  
Siksi kyse ei ole yhdestä luvusta, vaan jakaumasta. Tehdään siis asiasta mallinnus.


## Mallinnus: eri-ikäiset suomalaiset

Oletetaan:

- kohdejoukko: yli 15-vuotiaat suomalaiset  
- väestö: 4 700 000  
- otos: 1000 henkilöä vuodessa  

Yhden vuoden valintatodennäköisyys:

$p = \frac{1000}{4\,700\,000}$

Todennäköisyys tulla valituksi ainakin kerran riippuu jäljellä olevista vuosista $T$:

$1 - (1 - p)^T$

---

## Simulaatio: jakauma eri ikäisille

Simuloidaan yksinkertainen väestö:

- ikä välillä 15–90  
- jokaiselle lasketaan jäljellä olevat vuodet (oletetaan maksimi-ikä 90)

```{r}
set.seed(123)

N <- 100000

ages <- sample(15:90, N, replace = TRUE)
remaining_years <- pmax(0, 90 - ages)

p <- 1000 / 4700000

prob <- 1 - (1 - p)^remaining_years

summary(prob)
```

## Jakauma

```{r}
library(tidyverse)

df <- data.frame(
  age = ages,
  prob = prob
)

df %>%
 # mutate(age_group = cut(age, breaks = seq(15, 90, by = 5))) %>%
  group_by(age) %>%
  summarise(prob = mean(prob)) %>%
  ggplot(aes(x = age, y = prob, group = 1)) +
  geom_line(color = "#E74C3C", linewidth = 1.2) +
  geom_point(color = "#2C3E50") +
  labs(
    title = "Todennäköisyys päätyä kyselyyn elämän aikana",
    subtitle = "Todennäköisyys pienenee systemaattisesti iän myötä",
    x = "Ikä",
    y = "Todennäköisyys"
  ) +
  theme_minimal(base_size = 14) +
  theme(axis.text.x = element_text(angle = 45, hjust = 1))
```

## Mitä tulos kertoo Suomesta?

Suomen korkea sijoitus liittyy rakenteellisiin tekijöihin:

* korkea luottamus yhteiskuntaan

* toimivat instituutiot

* sosiaalinen turva

* suhteellisen tasainen tulonjako

Keskeinen havainto:

Suomi ei ole äärimmäisen onnellinen yksilötasolla, vaan tasaisen hyvinvoiva populaatiotasolla.

Toisin sanoen jakauma on kapea.

## Mitä tulos ei kerro

Tutkimus ei implikoi, että:

* kaikki suomalaiset ovat onnellisia

* ongelmia ei ole

* yksilön kokemus olisi väärä

Populaatiotason keskiarvo ja yksilön kokemus voivat poiketa toisistaan ilman ristiriitaa.

## Menetelmän rajoitteet

Analyysi perustuu *regressiomalleihin*, joissa selittäjinä ovat mm.:

* tulotaso

* terveys

* sosiaalinen tuki

Rajoitteet:

* Lineaarisuus on yksinkertaistus

* Kulttuurierot vastaustavoissa voivat vaikuttaa

* Subjektiivinen mittari ei ole objektiivinen hyvinvointi

Tästä huolimatta malli selittää suuren osan vaihtelusta maiden välillä.

## Yhteenveto

Keskeiset johtopäätökset:

* Otanta ei vaadi kaikkien vastaamista

* 1000 havaintoa riittää populaatiotason arvioon

* Yksittäinen kokemus ei kumoa keskiarvoa

* Suomi sijoittuu kärkeen rakenteellisten tekijöiden vuoksi

Tilastotiede ei kuvaa yksilöä.
Se kuvaa jakaumaa.

Juuri siksi se toimii. 
Tätä on tilastotiede.

Kaipaatko analyysiä tai onko sinulla projekti, jonka haluat toteuttaa? Ota yhteyttä kristian.vepsalainen@proton.me . Olen käytettävissäsi.
