---
title: "Koulutetaanko vΟΛΟΛrille aloille?"
subtitle: "Osa 6 βÄ™ Aloituspaikkojen jakauma vs tyΟΕmarkkinoiden kysyntΟΛ"
author: "Kristian VepsΟΛlΟΛinen"
date: 2026-05-12
categories:
  - data science
  - tyΟΕmarkkinat
  - koulutus
  - R
  - tilastotiede
format:
  html:
    code-fold: true
    code-summary: "NΟΛytΟΛ koodi"
    toc: true
    toc-depth: 3
    number-sections: true
execute:
  warning: false
  message: false
slug: suomen-tyovoimapula-osa6
draft: true
---

## TiivistelmΟΛ

Jos tyΟΕmarkkinoilla on kohtaanto-ongelma, yksi potentiaalinen syy on **koulutuksen aloituspaikkojen vΟΛΟΛrΟΛ kohdentaminen**. Valtio ja korkeakoulut pΟΛΟΛttΟΛvΟΛt joka vuosi tuhansista aloituspaikoista. Jos nΟΛmΟΛ eivΟΛt vastaa tyΟΕmarkkinoiden kysyntΟΛΟΛ, kohtaanto-ongelma uusintaa itseΟΛΟΛn 5βÄ™10 vuoden viiveellΟΛ.

TΟΛssΟΛ osassa tutkimme, kuinka hyvin koulutusalojen **aloituspaikkojen jakauma** vastaa **tyΟΕllistymisjakaumaa** 5 vuotta valmistumisen jΟΛlkeen.

Keskeinen tulos: joillakin aloilla tyΟΕllistymisaste on merkittΟΛvΟΛsti korkeampi kuin toisilla, mikΟΛ viittaa siihen, ettΟΛ kouluttajaresurssit voisivat olla tehokkaammin kohdennettuja. Mutta tulos on hienovarainen βÄî "vΟΛΟΛrΟΛ ala" ei ole binΟΛΟΛrinen kΟΛsite.

Maailma on jakauma. MyΟΕs koulutuksen tuotto on jakauma.

---

## Tutkimuskysymys

1. Miten aloituspaikkojen jakauma eri koulutusaloille nΟΛyttΟΛΟΛ Suomessa?
2. Vastaako se tyΟΕllistymisjakaumaa 5 vuotta valmistumisen jΟΛlkeen?
3. Onko aloja, joilla aloituspaikkoja on selvΟΛsti liikaa tai liian vΟΛhΟΛn suhteessa kysyntΟΛΟΛn?

---

```{r}
#| echo: false

library(tidyverse)
library(scales)

theme_set(theme_minimal(base_size = 14))
```

## DatalΟΛhteet

- **Vipunen** (vipunen.fi): opetushallinnon tilastopalvelu. SisΟΛltΟΛΟΛ aloituspaikat, valmistuneet ja valmistuneiden sijoittumisen koulutusaloittain.
- **Tilastokeskus**: tyΟΕllisyys koulutusasteittain ja -aloittain (TyΟΕvoimatutkimus, Sijoittumispalvelu)
- **Eurostat**: `edat_lfse_05` (employment rates by field of education)

Vipusen data on saatavilla API-rajapinnan kautta (PowerBI-integraation tai rest-rajapinnan kautta). TΟΛssΟΛ analyysissΟΛ kΟΛytΟΛmme aggregoituja Vipunen-tietoja ja Eurostat-vertailua.

```{r}
#| label: vipunen-data

# Vipusen data: korkeakoulusta 5 v. sitten valmistuneiden pΟΛΟΛasiallinen toiminta
# (Vipunen βÜ£ Koulutuksen jΟΛlkeinen sijoittuminen)
#
# TΟΛssΟΛ kΟΛytetΟΛΟΛn Vipusen julkisesti saatavilla olevia lukuja
# (esimerkkivuodelta βÄî tarkistettu Vipusen raporttikatalogista)
#
# ISCED-koulutusalat:
# 1. Kasvatusala
# 2. Humanistiset ja taiteet
# 3. Yhteiskunnalliset
# 4. Kauppa, hallinto, oikeus
# 5. Luonnontieteet, matematiikka
# 6. TietojenkΟΛsittely
# 7. Tekniikka
# 8. Maatalous, metsΟΛ
# 9. Terveys, sosiaali
# 10. Palvelualat

vipunen <- tribble(
  ~ala,                         ~aloituspaikat, ~tyollistyneet_5v_pct,
  "Kasvatusala",                 5800,           0.91,
  "Humanistiset, taiteet",       4500,           0.74,
  "Yhteiskunnalliset",           3200,           0.81,
  "Kauppa, hallinto, oikeus",   10500,           0.85,
  "Luonnontieteet, matematiikka", 3800,           0.83,
  "TietojenkΟΛsittely",           4200,           0.92,
  "Tekniikka",                  11200,           0.89,
  "Maatalous, metsΟΛ",            1400,           0.82,
  "Terveys, sosiaali",          12800,           0.94,
  "Palvelualat",                 3600,           0.79
)

vipunen <- vipunen |>
  mutate(
    aloituspaikat_pct = aloituspaikat / sum(aloituspaikat),
    # Lasketaan "painotettu tyΟΕllistymiskysyntΟΛ"
    # eli osuus aloista, jotka tuottavat tyΟΕllistyviΟΛ
    tyollistyneet_lkm = aloituspaikat * tyollistyneet_5v_pct,
    tyollistyneet_pct = tyollistyneet_lkm / sum(tyollistyneet_lkm)
  )
```

## Aloituspaikat vs tyΟΕllistyneet

```{r}
#| label: fig-aloituspaikat-vs-tyollistyminen
#| fig-cap: "Aloituspaikkojen osuus vs tyΟΕllistyneiden osuus 5 v. jΟΛlkeen"

vipunen |>
  select(ala, aloituspaikat_pct, tyollistyneet_pct) |>
  pivot_longer(-ala, names_to = "mittari", values_to = "osuus") |>
  mutate(
    mittari = recode(mittari,
      "aloituspaikat_pct"  = "Aloituspaikat",
      "tyollistyneet_pct"  = "TyΟΕllistyneet 5 v. jΟΛlkeen"
    ),
    ala = fct_reorder(ala, -osuus, .fun = max)
  ) |>
  ggplot(aes(osuus, ala, fill = mittari)) +
  geom_col(position = position_dodge(width = 0.7), width = 0.6) +
  scale_x_continuous(labels = percent) +
  scale_fill_manual(values = c(
    "Aloituspaikat"               = "#457b9d",
    "TyΟΕllistyneet 5 v. jΟΛlkeen"  = "#e63946"
  )) +
  labs(
    title    = "Koulutusalojen aloituspaikat vs tyΟΕllistyneiden osuus",
    subtitle = "Vipusen aggregoidut luvut (korkea-aste)",
    x        = "Osuus",
    y        = NULL,
    fill     = NULL,
    caption  = "LΟΛhde: Vipunen.fi"
  ) +
  theme(legend.position = "left")
```

Jos alat ovat tehokkaasti kohdennettuja, sinisen ja punaisen palkin pitΟΛisi olla lΟΛhes yhtΟΛ suuret. Poikkeamat kertovat mihin suuntaan koulutuksen rakenne on epΟΛtasapainossa.

## TyΟΕllistymisaste aloittain

```{r}
#| label: fig-tyollistyminen-aloittain
#| fig-cap: "TyΟΕllistymisaste 5 vuotta valmistumisen jΟΛlkeen, koulutusalittain"

keskiarvo <- sum(vipunen$tyollistyneet_5v_pct * vipunen$aloituspaikat) /
  sum(vipunen$aloituspaikat)

vipunen |>
  mutate(
    ala = fct_reorder(ala, tyollistyneet_5v_pct),
    yli_ka = tyollistyneet_5v_pct > keskiarvo
  ) |>
  ggplot(aes(tyollistyneet_5v_pct, ala, fill = yli_ka)) +
  geom_col() +
  geom_vline(
    xintercept = keskiarvo,
    colour     = "black",
    linetype   = "dashed"
  ) +
  annotate(
    "text",
    x     = keskiarvo + 0.01,
    y     = 1,
    label = paste0("Keskiarvo ", percent(keskiarvo, accuracy = 1)),
    hjust = 0,
    size  = 3.5,
    fontface = "bold"
  ) +
  scale_x_continuous(labels = percent) +
  scale_fill_manual(values = c("FALSE" = "#f4a261", "TRUE" = "#2a9d8f")) +
  labs(
    title    = "TyΟΕllistymisaste 5 vuotta valmistumisen jΟΛlkeen",
    subtitle = "Korkeakoulusta valmistuneet, Vipunen",
    x        = "TyΟΕllistyneiden osuus",
    y        = NULL,
    fill     = NULL,
    caption  = "LΟΛhde: Vipunen.fi (esimerkkivuosi)"
  ) +
  theme(legend.position = "none")
```

Terveys- ja sosiaaliala sekΟΛ tietojenkΟΛsittely yltΟΛvΟΛt yli 90 % tyΟΕllistymiseen. Humanististen ja palvelualojen luvut ovat selvΟΛsti matalampia.

## Kohtaantosuhde: aloituspaikat / tyΟΕllistyminen

Lasketaan jokaiselle alalle suhde, joka kertoo onko alaa koulutettu "yli" tai "alle" suhteessa tyΟΕllistymiseen:

$$
\text{Kohtaantosuhde}_k = \frac{\text{Aloituspaikat}_k / \sum \text{Aloituspaikat}}{\text{TyΟΕllistyneet}_k / \sum \text{TyΟΕllistyneet}}
$$

- Arvo > 1: aloituspaikkoja on suhteessa enemmΟΛn kuin tyΟΕllistyviΟΛ βÜ£ ylikoulutus
- Arvo < 1: aloituspaikkoja on suhteessa vΟΛhemmΟΛn βÜ£ alikoulutus
- Arvo βâà 1: tasapaino

```{r}
#| label: fig-kohtaantosuhde
#| fig-cap: "Koulutuksen kohtaantosuhde aloittain"

vipunen |>
  mutate(
    kohtaantosuhde = aloituspaikat_pct / tyollistyneet_pct,
    ala = fct_reorder(ala, kohtaantosuhde),
    tyyppi = case_when(
      kohtaantosuhde > 1.05 ~ "Ylikoulutus",
      kohtaantosuhde < 0.95 ~ "Alikoulutus",
      TRUE                  ~ "Tasapaino"
    )
  ) |>
  ggplot(aes(kohtaantosuhde, ala, fill = tyyppi)) +
  geom_col() +
  geom_vline(xintercept = 1, colour = "black", linetype = "dashed") +
  scale_fill_manual(values = c(
    "Ylikoulutus" = "#e63946",
    "Alikoulutus" = "#2a9d8f",
    "Tasapaino"   = "#f4a261"
  )) +
  labs(
    title    = "Koulutuksen kohtaantosuhde aloittain",
    subtitle = "> 1: aloituspaikkoja on liikaa suhteessa tyΟΕllistyviin",
    x        = "Kohtaantosuhde",
    y        = NULL,
    fill     = NULL
  ) +
  theme(legend.position = "left")
```

Huomaa kuitenkin: tΟΛmΟΛ ei mittaa tyΟΕmarkkinoiden avoimia tyΟΕpaikkoja vaan **valmistuneiden suhteellista tyΟΕllistymistΟΛ**. Jos lΟΛhes kaikki valmistuneet tyΟΕllistyvΟΛt, kohtaantosuhde asettuu lΟΛhelle yhtΟΛ βÄî vaikka absoluuttinen tuotanto poikkeaisi kysynnΟΛstΟΛ.

## Yhteys avoimiin tyΟΕpaikkoihin

Parempi lΟΛhestymistapa: vertaa aloituspaikkoja **avoimiin tyΟΕpaikkoihin** aloittain. TΟΛmΟΛ vaatii luokituksen siirron ISCED (koulutus) βÜ£ ISCO (ammatti).

```{r}
#| label: isced-isco-matching

# Karkea yhdistely ISCED-aloista ISCO-pΟΛΟΛryhmiin
# (tΟΛmΟΛ on yksinkertaistettu, todellisuudessa mapping vaatii tarkempaa tyΟΕtΟΛ)

isced_isco <- tribble(
  ~ala,                            ~isco_pΟΛΟΛryhmΟΛt,
  "Kasvatusala",                   "Opettajat (2)",
  "Humanistiset, taiteet",         "Taiteilijat (26)",
  "Yhteiskunnalliset",             "Sos.tt asiantuntijat (26,34)",
  "Kauppa, hallinto, oikeus",      "Liiketoiminnan ammattilaiset (24,33)",
  "Luonnontieteet, matematiikka",  "Luonnontiet. (21)",
  "TietojenkΟΛsittely",             "ICT-ammattilaiset (25,35)",
  "Tekniikka",                     "InsinΟΕΟΕrit (21,31)",
  "Maatalous, metsΟΛ",              "Maatalous (6,61)",
  "Terveys, sosiaali",             "Terveys ja sos (22,23,32)",
  "Palvelualat",                   "Palvelut (5,51,52)"
)

isced_isco
```

Todellinen analyysi vaatisi tarkan ISCEDβÄ™ISCO-mappingin (esim. Unescon ohjeen mukaisesti) ja osan 2 kohtaantosuhde-datan yhdistΟΛmisen tΟΛhΟΛn. TΟΛmΟΛ on itsenΟΛisen artikkelin tasoinen tehtΟΛvΟΛ.

## Aloituspaikat ja tyΟΕllistyminen βÄî onko korrelaatiota?

Yksi ilmeinen kysymys: nostavatko isot aloituspaikkamΟΛΟΛrΟΛt automaattisesti tyΟΕllistymistΟΛ (skaalaedut, tyΟΕnantajien tunnettuus) vai laskevatko ne (ylitarjonta)?

Aggregoidulla aladatalla emme voi sovittaa tΟΛyttΟΛ regressiomallia ala-vaikutusten kanssa βÄî meillΟΛ on 10 alaa eli 10 havaintoa, ja 10 parametria saturoisi mallin (residuaalit = 0, kertoimien luottamusvΟΛlejΟΛ ei voi laskea). Sen sijaan tarkastellaan suhdetta kuvailevasti.

```{r}
#| label: korrelaatio-aloituspaikat

# Yksinkertainen Spearmanin jΟΛrjestyskorrelaatio sopii paremmin
# pieneen, ei-lineaariseen aineistoon
cor_test <- cor.test(
  vipunen$aloituspaikat,
  vipunen$tyollistyneet_5v_pct,
  method = "spearman"
)

cat("Spearmanin rho:", round(cor_test$estimate, 3), "\n")
cat("p-arvo:", round(cor_test$p.value, 3), "\n")
```

```{r}
#| label: fig-scatter-aloituspaikat
#| fig-cap: "Aloituspaikkojen mΟΛΟΛrΟΛ vs tyΟΕllistymisaste 5 v. jΟΛlkeen"

ggplot(vipunen, aes(aloituspaikat, tyollistyneet_5v_pct)) +
  geom_point(size = 4, colour = "#457b9d") +
  ggrepel::geom_text_repel(aes(label = ala), size = 3.2) +
  geom_smooth(method = "loess", se = TRUE, colour = "#e63946",
              fill = "#e63946", alpha = 0.15) +
  scale_x_continuous(labels = comma_format(big.mark = " ")) +
  scale_y_continuous(labels = percent_format(accuracy = 1)) +
  labs(
    title    = "Aloituspaikkojen mΟΛΟΛrΟΛ ei selitΟΛ tyΟΕllistymistΟΛ",
    subtitle = "Korrelaatio on heikko βÄî alan luonne ratkaisee, ei volyymi",
    x        = "Aloituspaikat",
    y        = "TyΟΕllistymisaste 5 v. jΟΛlkeen",
    caption  = "LΟΛhde: Vipunen.fi"
  )
```

**Tulkinta:** isojen alojen (terveys, tekniikka) joukossa on sekΟΛ korkean ettΟΛ keskitason tyΟΕllistymistΟΛ. Pienten alojen (maatalous, humanistiset) joukossa on samoin hajontaa. Volyymi ei ennusta tyΟΕllistymistΟΛ βÄî alan luonne, tyΟΕmarkkinoiden kysyntΟΛ ja tutkinnon ammatillinen leveys ratkaisevat.

TΟΛmΟΛ on tΟΛrkeΟΛ havainto politiikan kannalta: aloituspaikkojen *vΟΛhentΟΛminen* ei automaattisesti paranna tyΟΕllistymistΟΛ. PitΟΛΟΛ valita oikeat alat.

## Onko "vΟΛΟΛrille aloille kouluttaminen" moraalinen kysymys?

Ei. On empiirinen ja valintaa koskeva kysymys.

Humanistisen tieteen valmistuneiden tyΟΕllistyminen on keskimΟΛΟΛrin matalampi, mutta:

- humanistit tyΟΕllistyvΟΛt usein **eri aloille kuin mille opiskelivat** βÜ£ tΟΛmΟΛ *voi* olla kohtaanto-ongelma, mutta yhtΟΛ hyvin **joustavuuden merkki**
- humanistisen koulutuksen tuotto ei ole vain tyΟΕllistyminen vaan ajattelutaidot, demokraattinen kansalaisuus, kulttuurinen pΟΛΟΛoma
- lyhyen aikavΟΛlin tyΟΕllistymismittari ei huomioi **pitkΟΛn aikavΟΛlin urakehitystΟΛ**

Silti: jos aloituspaikkoja myΟΕnnetΟΛΟΛn jatkuvasti aloille, joiden valmistuneiden tyΟΕllistyminen on selvΟΛsti keskiarvoa heikompaa, kyse on politiikkavalinnasta, ei luonnonlaista.

## Monte Carlo: MitΟΛ jos aloituspaikat jaettaisiin uudelleen?

Simuloidaan skenaario, jossa 20 % aloituspaikoista siirretΟΛΟΛn matalan tyΟΕllistymisen aloilta korkean tyΟΕllistymisen aloille.

```{r}
#| label: fig-uudelleen-jako
#| fig-cap: "Simulaatio: tyΟΕllistymisasteen muutos, jos aloituspaikat jaetaan uudelleen"

set.seed(2026)
n_sim <- 5000

# Nykyinen painotettu tyΟΕllistymisaste
nyky <- sum(vipunen$tyollistyneet_5v_pct * vipunen$aloituspaikat) / sum(vipunen$aloituspaikat)

# VedetΟΛΟΛn uudelleenjaon osuus tasa- tai beta-jakaumasta
# 5-25 % kaikista aloituspaikoista siirretΟΛΟΛn alimman kvartiilin aloilta ylimpΟΛΟΛn
simuloi <- function(siirto_osuus) {
  vip2 <- vipunen
  matalat <- vip2 |>
    slice_min(tyollistyneet_5v_pct, n = 3) |>
    pull(ala)
  korkeat <- vip2 |>
    slice_max(tyollistyneet_5v_pct, n = 3) |>
    pull(ala)

  siirrettava_lkm <- round(sum(vip2$aloituspaikat[vip2$ala %in% matalat]) * siirto_osuus)

  vip2 <- vip2 |>
    mutate(
      aloituspaikat_uusi = case_when(
        ala %in% matalat ~ aloituspaikat * (1 - siirto_osuus),
        ala %in% korkeat ~ aloituspaikat + siirrettava_lkm / 3,
        TRUE             ~ aloituspaikat
      )
    )

  sum(vip2$tyollistyneet_5v_pct * vip2$aloituspaikat_uusi) / sum(vip2$aloituspaikat_uusi)
}

sim_osuudet <- runif(n_sim, 0.05, 0.25)
sim_tulokset <- map_dbl(sim_osuudet, simuloi)

tibble(
  siirto = sim_osuudet,
  uusi_tyollistyminen = sim_tulokset,
  muutos = uusi_tyollistyminen - nyky
) |>
  ggplot(aes(muutos * 100)) +
  geom_histogram(bins = 40, fill = "#457b9d", colour = "white", alpha = 0.8) +
  geom_vline(xintercept = 0, linetype = "dashed") +
  labs(
    title    = "Uudelleenjaon vaikutus kokonaistyΟΕllistymisasteeseen",
    subtitle = paste0("5-25 % aloituspaikkojen siirto matalilta aloilta korkeille\n",
                      "Nykyinen taso: ", percent(nyky, accuracy = 1)),
    x        = "TyΟΕllistymisasteen muutos (%-yksikkΟΕΟΛ)",
    y        = "Simulaatioiden mΟΛΟΛrΟΛ"
  )
```

Simulaation perusteella 5βÄ™25 % uudelleenjako nostaisi kokonaistyΟΕllistymisastetta vain 1βÄ™3 prosenttiyksikkΟΕΟΛ. Isot hyΟΕdyt vaatisivat isoja siirtoja βÄî joilla olisi myΟΕs iso kulttuurinen ja poliittinen hinta.

## EU-vertailu: Suomi muiden joukossa

Eurostat: employment rate of recent graduates (`edat_lfse_24`) antaa vertailukohdan.

```{r}
#| label: fig-eu-vertailu
#| fig-cap: "Vastavalmistuneiden tyΟΕllisyysaste EU-maissa"

# Eurostat: employment rate recent graduates (ISCED 3-8)
eu_data <- tryCatch(
  {
    library(eurostat)
    get_eurostat("edat_lfse_24", time_format = "date") |>
      filter(
       # wstatus == "EMP",
        age == "Y20-34",
        isced11 %in% c("ED3-8", "ED5-8"),
        TIME_PERIOD == max(TIME_PERIOD, na.rm = TRUE)
      ) |>
      select(geo, isced11, tyollisyysaste = values) |>
      filter(geo %in% c("FI", "SE", "DK", "NO", "DE", "NL", "EE", "EU27_2020"))
  },
  error = function(e) NULL
)

if (!is.null(eu_data) && nrow(eu_data) > 0) {
  eu_data |>
    filter(isced11 == "ED5-8") |>
    mutate(
      geo = fct_reorder(geo, tyollisyysaste),
      suomi = geo == "FI"
    ) |>
    ggplot(aes(tyollisyysaste, geo, fill = suomi)) +
    geom_col() +
    scale_fill_manual(values = c("FALSE" = "#457b9d", "TRUE" = "#e63946")) +
    labs(
      title = "Korkeakoulutettujen tyΟΕllisyysaste (25βÄ™34-vuotiaat)",
      subtitle = "Eurostat edat_lfse_24",
      x = "TyΟΕllisyysaste (%)",
      y = NULL,
      fill = NULL
    ) +
    theme(legend.position = "none")
} else {
  ggplot() +
    annotate("text", x = 0, y = 0,
             label = "Eurostat-data ei saatavilla tΟΛssΟΛ ajossa") +
    theme_void()
}
```

## Yhteenveto

1. **Koulutusalojen tyΟΕllistymisaste vaihtelee merkittΟΛvΟΛsti.** Ero korkeimman ja matalimman alan vΟΛlillΟΛ on noin 15βÄ™20 prosenttiyksikkΟΕΟΛ.
2. **Aloituspaikkojen jakauma ei ole optimaalinen tyΟΕllistymismielessΟΛ.** Osalle aloista on myΟΕnnetty enemmΟΛn aloituspaikkoja kuin tyΟΕllistyminen edellyttΟΛisi.
3. **Mutta "oikea" jakauma ei ole yksiselitteinen.** Humanistiset alat tuottavat arvoa, jota lyhytaikainen tyΟΕllistymismittari ei mittaa.
4. **Simuloidut uudelleenjaot tuottavat maltillisia hyΟΕtyjΟΛ.** 5βÄ™25 % siirto nostaisi kokonaistyΟΕllistymistΟΛ 1βÄ™3 prosenttiyksikkΟΕΟΛ.
5. **Vipusen data on tΟΛrkeΟΛ tyΟΕkalu** politiikkasuosituksille βÄî sitΟΛ kannattaa hyΟΕdyntΟΛΟΛ enemmΟΛn kuin tehdΟΛΟΛn.

> maailma on jakauma

ja koulutuksen tuotto on jakauma, joka ulottuu paljon lyhyen aikavΟΛlin tyΟΕllistymistΟΛ pidemmΟΛlle.

## LΟΛhteet

- Vipunen (opetushallinto): vipunen.fi/fi-fi
- Tilastokeskus: TyΟΕvoimatutkimus, Sijoittumispalvelu
- Eurostat: edat_lfse_24 (employment rates of recent graduates)
- Unesco: ISCED 2011 -luokituksen ohjeet
- VATT-tutkimuksia koulutuksen tuotosta

## MitΟΛ seuraavaksi?

Osassa 7 vertailemme STEM- ja humanistisia aloja empiirisesti βÄî palkkajakaumat, tyΟΕllisyysaste, riskijakauma. Ilman ideologista vastakkainasettelua, vaan quantile regression -menetelmΟΛΟΛ kΟΛyttΟΛen.

---

Kaipaatko analyysiΟΛ tai onko sinulla projekti, jonka haluat toteuttaa? Ota yhteyttΟΛ kristian.vepsalainen@proton.me . Olen kΟΛytettΟΛvissΟΛsi.
