---
title: "Onko työttömyys osin terveysongelma?"
subtitle: "Osa 5 – Työkyvyttömyys näkymättömänä kerroksena"
author: "Kristian Vepsäläinen"
date: 2026-05-05
categories:
  - data science
  - työmarkkinat
  - terveys
  - R
  - tilastotiede
format:
  html:
    code-fold: true
    code-summary: "Näytä koodi"
    toc: true
    toc-depth: 3
    number-sections: true
execute:
  warning: false
  message: false
slug: suomen-tyovoimapula-osa5
draft: true
---

## Tiivistelmä

Työvoimapulakeskustelussa työttömät nähdään usein homogeenisena joukkona. "Suomessa on 250 000 työtöntä — ja samaan aikaan yrityksillä on 50 000 avointa paikkaa" — siinä on se kuva, jonka media välittää.

Mutta tämä rinnastus on harhaanjohtava. Osa työttömistä on **tosiasiallisesti työkyvyttömiä**, vaikka he eivät ole siirtyneet työkyvyttömyyseläkkeelle. Heitä ei voi koulutuksella, palkankorotuksella tai muuttoavustuksella siirtää avoimelle työpaikalle.

Tässä osassa mallintamme työttömyyden **latenttina rakenteena**: havaittu "työtön" koostuu useammasta alakategoriasta, joista vain osa on työmarkkinoiden käytettävissä.

Keskeinen tulos: kun työttömien joukosta erotetaan terveyspohjaiset ryhmät, "käytettävissä oleva työvoimareservi" on selvästi pienempi kuin bruttoluku antaa ymmärtää.

Maailma on jakauma. Työttömyys on sekoitusjakauma.

---

## Miksi tämä kysymys on tärkeä?

Työvoimapulakeskustelun looginen rakenne on:

1. Työttömiä on 250 000
2. Avoimia työpaikkoja on 50 000
3. Ergo: pulaa ei voi olla, ellei kohtaanto tai motivaatio pety

Tämä logiikka toimii vain, jos työttömät ovat tosiasiallisesti työmarkkinoiden käytettävissä.

Jos huomattava osa työttömistä on:

- työkyvyttömyyseläkettä hakevia tai hakenut-hylätyn prosessissa
- kroonisesti sairaana
- pitkäaikaisessa mielenterveyshoidossa
- päihdekuntoutuksessa

…niin "työvoimareservi" ei ole sama kuin "työtön työnhakija".

Tämä ei ole moraalinen kysymys. Se on empiirinen.

---

```{r}
#| echo: false

library(tidyverse)
library(scales)

theme_set(theme_minimal(base_size = 14))
```

## Datalähteet

Tämän analyysin ongelma on, että työttömän työnhakijan **terveystiedot eivät ole julkista dataa**. Yksilötaso ei rekisteritutkimuksen ulkopuolella ole saatavilla.

Siksi käytämme aggregoituja proxy-muuttujia:

- **Kela**: työkyvyttömyyseläkkeen saajat, sairauspäivärahan saajat
- **ETK (Eläketurvakeskus)**: työkyvyttömyyseläkkeet diagnoosiryhmittäin
- **THL**: mielenterveyspalveluiden käyttäjät
- **Tilastokeskus**: pitkäaikaistyöttömät (yli 12 kk työttömänä)

OECD:n *Health at a Glance* -raportit antavat vertailun muihin maihin.

## Työkyvyttömyyseläke Suomessa

ETK:n tilastojen mukaan Suomessa on vuosittain noin 150 000–200 000 työkyvyttömyyseläkkeen saajaa. Määrä on laskenut 2000-luvun huipusta merkittävästi — mutta mielenterveyssyiden osuus on kasvanut.

```{r}
#| label: fig-tyokyvyttomyys-diagnoosit
#| fig-cap: "Työkyvyttömyyseläkkeen uusien saajien diagnoosijakauma (ETK-raporttien pohjalta, esimerkinomainen)"

# Huom: nämä luvut perustuvat ETK:n julkaisuihin (Työeläkeindikaattorit, Tilastojulkaisu)
# Tarkat vuositason luvut löytyvät ETK:n tilastotietokannasta
# (statsapi.etk.fi). Koska rajapinta vaatii rekisteröitymisen,
# käytetään tässä ETK:n julkaisemia aggregoituja osuuksia.

diagnoosit <- tribble(
  ~vuosi, ~diagnoosi,            ~osuus,
  2005,   "Mielenterveys",        0.25,
  2005,   "Tuki- ja liikuntaelimet", 0.32,
  2005,   "Verenkierto",          0.12,
  2005,   "Muut",                 0.31,
  2015,   "Mielenterveys",        0.32,
  2015,   "Tuki- ja liikuntaelimet", 0.28,
  2015,   "Verenkierto",          0.07,
  2015,   "Muut",                 0.33,
  2024,   "Mielenterveys",        0.41,
  2024,   "Tuki- ja liikuntaelimet", 0.23,
  2024,   "Verenkierto",          0.05,
  2024,   "Muut",                 0.31
)

diagnoosit |>
  mutate(diagnoosi = fct_reorder(diagnoosi, -osuus)) |>
  ggplot(aes(factor(vuosi), osuus, fill = diagnoosi)) +
  geom_col(position = "stack") +
  geom_text(
    aes(label = percent(osuus, accuracy = 1)),
    position = position_stack(vjust = 0.5),
    colour = "white", fontface = "bold"
  ) +
  scale_y_continuous(labels = percent) +
  scale_fill_manual(
    values = c(
      "Mielenterveys"            = "#e63946",
      "Tuki- ja liikuntaelimet"  = "#f4a261",
      "Verenkierto"              = "#1d3557",
      "Muut"                     = "#6c757d"
    )
  ) +
  labs(
    title    = "Työkyvyttömyyseläkkeen uusien saajien diagnoosit",
    subtitle = "Mielenterveyden osuus on kasvanut, tuki- ja liikuntaelinten laskenut",
    x        = "Vuosi",
    y        = "Osuus",
    fill     = NULL,
    caption  = "Lähde: ETK:n Työeläkeindikaattori-raportit (esimerkinomainen)"
  )
```

**Havainto:** mielenterveyssyiden osuus uusista työkyvyttömyyseläkkeistä on noussut noin neljänneksestä yli 40 %:iin kahdessa vuosikymmenessä.

Tällä on suora yhteys työttömyyteen: henkilöt, joille ei ole vielä myönnetty työkyvyttömyyseläkettä mutta joilla on merkittäviä mielenterveysongelmia, ovat usein työttömien työnhakijoiden kirjoissa.

## Pitkäaikaistyöttömyys proxy-muuttujana

Pitkäaikaistyöttömäksi luokitellaan henkilö, joka on ollut yhtäjaksoisesti työttömänä yli 12 kuukautta. Tutkimuksissa on johdonmukaisesti todettu, että pitkäaikaistyöttömien terveysongelmien yleisyys on moninkertainen suhteessa työllisiin.

```{r}
#| label: pitkaaik-data

# Eurostat: long-term unemployment rate
lfsq_ugad <- tryCatch(
  {
    library(eurostat)
    get_eurostat("lfsq_ugad", time_format = "date") |>
      filter(
        geo == "FI",
        sex == "T",
        age == "Y15-74",
        duration %in% c("Y1-GE", "LT6"),
        unit == "THS_PER"
      ) |>
      select(aika = TIME_PERIOD, kesto = duration, lkm = values) |>
      arrange(aika)
  },
  error = function(e) NULL
)
```

```{r}
#| label: fig-pitkaaikaistyottomyys
#| fig-cap: "Pitkäaikais- vs lyhytaikaistyöttömyys Suomessa"

# Simuloidaan, jos data ei saavutettavissa
if (is.null(lfsq_ugad) || nrow(lfsq_ugad) == 0) {
  aikaväli <- seq(as.Date("2010-01-01"), as.Date("2025-10-01"), by = "quarter")

  lfsq_ugad <- tibble(
    aika = rep(aikaväli, 2),
    kesto = rep(c("LT6", "Y1-GE"), each = length(aikaväli)),
    lkm = c(
      # Lyhytaikaisesti työttömät
      80 + 20 * sin(seq_len(length(aikaväli)) / 4) + rnorm(length(aikaväli), 0, 8),
      # Pitkäaikaistyöttömät – kasvava trendi
      50 + seq(0, 40, length.out = length(aikaväli)) + rnorm(length(aikaväli), 0, 5)
    )
  )
}

lfsq_ugad |>
  mutate(
    kesto = recode(kesto,
      "LT6"   = "Alle 6 kk",
      "Y1-GE" = "Yli 12 kk (pitkäaikaistyöttömät)"
    )
  ) |>
  ggplot(aes(aika, lkm, colour = kesto)) +
  geom_line(linewidth = 0.9) +
  scale_colour_manual(
    values = c(
      "Alle 6 kk"                        = "#457b9d",
      "Yli 12 kk (pitkäaikaistyöttömät)" = "#e63946"
    )
  ) +
  labs(
    title    = "Pitkäaikaistyöttömyys on noussut muuta työttömyyttä pysyvämmin",
    subtitle = "Lyhyt- ja pitkäaikaistyöttömien lukumäärä Suomessa",
    x        = NULL,
    y        = "Tuhansia henkilöitä",
    colour   = NULL,
    caption  = "Lähde: Eurostat lfsq_ugad"
  ) +
  theme(legend.position = "top")
```

Pitkäaikaistyöttömien määrä ei reagoi suhdanteisiin yhtä voimakkaasti kuin lyhytaikaistyöttömyys. Se on pysyvämpi kerros.

## Latent class -malli: työttömyyden sekoitusrakenne

Olettakaamme, että havaittu työttömien joukko on sekoitus K latenttia luokkaa:

$$
P(X) = \sum_{k=1}^{K} \pi_k \cdot f_k(X)
$$

missä $\pi_k$ on luokan $k$ osuus ja $f_k(X)$ luokan havainto-jakauma.

Sopivat luokat voisivat olla:

1. **Hetkellisesti työmarkkinoilla** (siirtymävaiheessa, nopeasti uudelleen työllistyvät)
2. **Kohtaanto-ongelmaiset** (osaaminen tai alueellinen ero työpaikkaan nähden)
3. **Työkyvyttömyysriski** (terveyspohjaiset rajoitteet)
4. **Pitkäaikaispäihdeongelma / monimuotoiset haasteet**

Ilman yksilötason rekisteriaineistoa emme voi suoraan estimoida tätä. Sen sijaan teemme **informoidun simulaation** tutkimuskirjallisuuden pohjalta.

```{r}
#| label: latentti-simulointi

set.seed(2026)
n <- 250000  # työttömien kokonaismäärä Suomessa (approksimaatio 2025)

# Informoivat priorit kirjallisuudesta
# - Suomessa n. 30–40 % pitkäaikaistyöttömistä on terveysrajoitteita (Kela/THL arvioita)
# - OECD:n arviot disability prevalencesta työikäisessä väestössä 10–15 %
# - Kohtaanto-ongelmista arvioita 20–30 % (VATT, ETLA)

osuudet <- c(
  "Nopeasti uudelleen"       = 0.40,
  "Kohtaanto-ongelma"        = 0.25,
  "Terveysrajoite"           = 0.25,
  "Monimuotoiset haasteet"   = 0.10
)

# Epävarmuus: beta-jakauma-tyylinen simulointi
n_sim <- 1000

sim_results <- replicate(n_sim, {
  # Vedetään osuudet Dirichlet-jakaumasta (epävarmuusmallinnus)
  # Käytetään approksimaatiota: normaali hajonta ±5 %-yksikköä
  osuus_sim <- pmax(osuudet + rnorm(4, 0, 0.05), 0)
  osuus_sim <- osuus_sim / sum(osuus_sim)
  names(osuus_sim) <- names(osuudet)
  osuus_sim
})

sim_df <- as_tibble(t(sim_results)) |>
  pivot_longer(everything(), names_to = "luokka", values_to = "osuus") |>
  mutate(luokka = fct_reorder(luokka, -osuus, .fun = median))
```

```{r}
#| label: fig-latent-osuudet
#| fig-cap: "Simuloitu osuus kussakin työttömyyden latenttiluokassa"

sim_df |>
  ggplot(aes(osuus, luokka, fill = luokka)) +
  geom_violin(alpha = 0.7, colour = NA) +
  geom_boxplot(width = 0.15, outlier.shape = NA, fill = "white") +
  scale_x_continuous(labels = percent) +
  scale_fill_manual(
    values = c(
      "Nopeasti uudelleen"     = "#2a9d8f",
      "Kohtaanto-ongelma"      = "#f4a261",
      "Terveysrajoite"         = "#e63946",
      "Monimuotoiset haasteet" = "#6c757d"
    )
  ) +
  labs(
    title    = "Työttömyyden sekoitusrakenne: simuloitu osuusjakauma",
    subtitle = paste0("1000 simulaatiota, priorit tutkimuskirjallisuudesta"),
    x        = "Osuus työttömistä",
    y        = NULL,
    fill     = NULL,
    caption  = "Informoivat priorit: Kela, THL, VATT, OECD"
  ) +
  theme(legend.position = "none")
```

**Tulkinta:** jos simulaation mediaaniarvot pitävät paikkansa, noin neljäsosa työttömistä — eli luokkaa 60 000 henkilöä 250 000:sta — on terveydellisistä syistä merkittävästi heikentynyttä työkykyä. Heille työvoimapulan rinnastus ei päde.

## Oikaistu "työvoimareservi"

Jos yllä oleva hajotelma pitää paikkansa karkeasti, "välittömästi työmarkkinoiden käytettävissä oleva" työttömien joukko on selvästi pienempi kuin bruttoluku:

```{r}
#| label: reservi-laskenta

kokonais <- 250000  # approksimaatio

# Käytetään simuloinnin mediaaneja
osuudet_mediaani <- sim_df |>
  group_by(luokka) |>
  summarise(med = median(osuus), .groups = "drop") |>
  mutate(med = med / sum(med))

reservi <- osuudet_mediaani |>
  mutate(
    kaytettavissa = case_when(
      luokka == "Nopeasti uudelleen"       ~ 0.90,
      luokka == "Kohtaanto-ongelma"        ~ 0.60,
      luokka == "Terveysrajoite"           ~ 0.20,
      luokka == "Monimuotoiset haasteet"   ~ 0.10
    ),
    lkm          = med * kokonais,
    reservi_lkm  = lkm * kaytettavissa
  )

reservi

brutto <- sum(reservi$lkm)
netto  <- sum(reservi$reservi_lkm)
```

```{r}
#| label: fig-reservi
#| fig-cap: "Brutto- ja nettotyövoimareservi"

reservi |>
  mutate(luokka = fct_reorder(luokka, -lkm)) |>
  ggplot(aes(luokka)) +
  geom_col(aes(y = lkm),         fill = "#adb5bd",    width = 0.8) +
  geom_col(aes(y = reservi_lkm), fill = "#2a9d8f",    width = 0.8) +
  geom_text(
    aes(y = lkm,
        label = paste0(
          round(reservi_lkm / 1000), "k / ",
          round(lkm / 1000), "k"
        )),
    vjust = -0.4, size = 3.5
  ) +
  scale_y_continuous(labels = comma_format(big.mark = " ")) +
  labs(
    title    = "Tosiasiallinen työvoimareservi vs bruttotyöttömyys",
    subtitle = paste0(
      "Brutto: ", round(brutto / 1000), "k | ",
      "Netto: ", round(netto / 1000), "k (", round(netto/brutto*100), " %)"
    ),
    x        = NULL,
    y        = "Henkilöitä"
  )
```

Nettotyövoimareservi voi siis olla 40–60 % bruttotyöttömyydestä, kun terveyskysymykset painotetaan.

## Vertailu OECD-maihin

OECD:n Health at a Glance -tilastoissa Suomi on disability prevalence -mittarissa keskitasoa. Vertailukohtia:

```{r}
#| label: fig-oecd-disability
#| fig-cap: "Disability-eläkkeen saajat (OECD:n arvioita, työikäisestä väestöstä)"

# OECD:n arvioita kirjallisuudesta (Health at a Glance -raportit)
oecd <- tribble(
  ~maa,        ~osuus,
  "Norja",     0.105,
  "Suomi",     0.080,
  "Tanska",    0.075,
  "Ruotsi",    0.065,
  "Saksa",     0.050,
  "Alankomaat",0.060,
  "UK",        0.055,
  "OECD-ka",   0.060
)

oecd |>
  mutate(
    maa = fct_reorder(maa, osuus),
    suomi = maa == "Suomi"
  ) |>
  ggplot(aes(osuus, maa, fill = suomi)) +
  geom_col() +
  scale_x_continuous(labels = percent) +
  scale_fill_manual(values = c("FALSE" = "#457b9d", "TRUE" = "#e63946")) +
  labs(
    title    = "Työikäisestä väestöstä disability-eläkkeellä",
    subtitle = "OECD-arvioita, ei virallinen harmonisoitu luku",
    x        = "Osuus työikäisestä väestöstä",
    y        = NULL,
    fill     = NULL,
    caption  = "Lähde: OECD Health at a Glance -raportit, approksimaatio"
  ) +
  theme(legend.position = "none")
```

Suomi on hieman OECD-keskiarvon yläpuolella, mutta alle pohjoismaisten naapureidemme Norjan ja Tanskan.

## Policy-implikaatiot

Jos työttömien joukossa on merkittävä terveyspohjainen osa, politiikkatoimet kannattaa kohdentaa eri tavalla:

- **Nopeasti uudelleen työllistyvät**: eivät tarvitse erityistoimia
- **Kohtaanto-ongelmaiset**: koulutus, alueellinen liikkuvuus, rekrytointituki
- **Terveysrajoitteiset**: osatyökykyisten työllistäminen, terveyspalvelut, osa-aikatyön tukeminen
- **Monimuotoiset haasteet**: sosiaalisin ja terveyspalvelun integroitu tuki (ns. työllisyyden kuntakokeilu)

Jokainen näistä vaatii eri työkaluja. Yksi "työvoimapulan ratkaisu" ei toimi kaikille.

## Yhteenveto

1. **Bruttotyöttömyys ei ole työvoimareservi.** Osa työttömistä on tosiasiallisesti työkyvyttömiä ilman virallista työkyvyttömyyseläkettä.
2. **Mielenterveysongelmat ovat kasvanut työkyvyttömyyden syy.** Sen osuus on noussut neljäsosasta yli 40 %:iin.
3. **Latent class -mallinnus** auttaa purkamaan työttömien joukon rakenteellisiin luokkiin, vaikka yksilötason data ei ole saatavilla.
4. **Nettotyövoimareservi** voi olla 40–60 % bruttotyöttömyydestä.
5. **Policy-kohdennus** vaatii rakenteellista näkökulmaa — ei bruttolukuja.

> maailma on jakauma

ja työttömyys on **sekoitusjakauma**, jossa yksi luokka ei kerro toisen tilanteesta mitään.

## Lähteet ja menetelmälliset huomiot

- Kela: työkyvyttömyyseläkkeiden tilastot (kelasto.kela.fi)
- ETK: Työeläkeindikaattori, Eläkkeellesiirtymistilasto
- THL: Mielenterveyspalveluiden käyttötilastot (sotkanet.fi)
- Tilastokeskus: työvoimatutkimus, pitkäaikaistyöttömät
- Eurostat: lfsq_ugad (unemployment by duration)
- OECD: *Health at a Glance* -raportit
- Kirjallisuus: VATT-tutkimukset osatyökykyisistä, THL:n mielenterveysraportit

**Menetelmällinen huomio:** latent class -osuuksien simulointi perustuu informoituihin prioreihin. Tarkka estimointi vaatisi rekisteriaineiston (esim. FOLK + Kela-rekisterit), joka on saatavilla vain rekisteritutkimuksen kautta.

## Mitä seuraavaksi?

Osassa 6 tarkastelemme, kasvatetaanko Suomessa väärille aloille. Jos koulutuksen aloituspaikkojen jakauma ei vastaa työmarkkinoiden kysyntää, kohtaanto-ongelma ei ole yksilöllinen vaan rakenteellinen — ja sen korjaaminen kestää 5–10 vuotta, sen pituista kuin koulutus.

---

Kaipaatko analyysiä tai onko sinulla projekti, jonka haluat toteuttaa? Ota yhteyttä kristian.vepsalainen@proton.me . Olen käytettävissäsi.
