---
title: "Inflaatio ei ole luku – se on prosessi"
subtitle: "Osa 3: Bayesilainen malli ja epävarmuus"
date: 2026-03-17
categories: [R, bayes, makrotalous, inflaatio]
description: "Suomen inflaation ennustaminen bayeslaisella mallilla"

draft: false
toc: true
reading-time: true
slug: inflaation ennustaminen bayeslaisella mallilla
---
  
## Inflaatio ei ole piste-ennuste
  
  Edellisessä osassa rakennettiin kaksi baseline-mallia: random walk ja ARIMA. Näiden avulla osoitettiin, että inflaation ennustaminen on yllättävän vaikeaa.

Tämä johtaa keskeiseen ongelmaan:
  
  Piste-ennuste ei kerro riittävästi.

Kun inflaatiosta esitetään arvio kuten

 “Inflaatio on ensi vuonna 2,1 %”

jätetään kertomatta olennaisin osa:
  
  - Kuinka epävarma ennuste on?  
  - Kuinka leveä jakauma on?  
  - Kuinka todennäköisiä äärimmäiset skenaariot ovat?  
  
  Makrotaloudessa nämä kysymykset ovat usein tärkeämpiä kuin itse piste-ennuste.

Tässä osassa inflaatiota mallinnetaan **todennäköisyysjakaumana**, ei yksittäisenä lukuna.

  
## Miksi bayesilainen malli?
  
  Bayesilainen lähestymistapa mahdollistaa suoraan epävarmuuden mallintamisen.

Sen sijaan, että estimoitaisiin yksi “paras” parametriarvo, estimoidaan **parametrien jakauma**. Tämä johtaa luonnollisesti ennustejakaumaan.

Tämä on erityisen tärkeää makrotaloudessa, jossa:
  
  - prosessit eivät ole stabiileja  
  - shokit ovat yleisiä  
  - epävarmuus muuttuu ajan myötä  

Mallinnus toteutetaan paketilla :contentReference[oaicite:0]{index=0}, joka perustuu Stanin MCMC-estimointiin.

  
## Mallin rakenne
  
  Inflaatiolle rakennetaan bayesilainen aikarivimalli, jossa huomioidaan:
  
  - trendi  
  - autoregressiivinen rakenne  
  - epävarmuus  

Mallin perusmuoto on:
  
  $y_t = \alpha + \beta_t + \phi y_{t-1} + \epsilon_t$

missä virhetermi mallinnetaan normaalijakaumana.

Bayesilaisessa kehyksessä kaikille parametreille määritellään priorijakaumat.

  
  ## Datan valmistelu
  
```{r}
library(brms)
library(dplyr)
library(tsibble)


hicp_yoy <- readRDS(here::here("data/hicp_yoy.rds"))

# Muutetaan data data.frame-muotoon
df <- hicp_yoy |>
  as_tibble() |>
  mutate(
    t = as.numeric(time),
    lag1 = lag(inflation_yoy, 1)
  ) |>
  filter(!is.na(lag1))

```

Aikamuuttuja $t$ mahdollistaa trendin mallintamisen.
Lag-muuttuja mahdollistaa autoregressiivisen rakenteen.

## Mallin estimointi

Mallin estimointi

```{r}
model_brms <- brm(
  inflation_yoy ~ t + lag1,
  data = df,
  family = gaussian(),
  prior = c(
    prior(normal(0, 5), class = "b"),
    prior(normal(0, 10), class = "Intercept"),
    prior(exponential(1), class = "sigma")
  ),
  chains = 4,
  iter = 2000,
  cores = 4,
  seed = 123
)
```



Mallissa:

trendi $(t)$ captureoi pitkän aikavälin kehitystä

lag-term $(lag1)$ captureoi inertiaa

$\sigma$ kuvaa epävarmuutta

## Posteriorijakauma
```{r}
summary(model_brms)
```
Bayesilaisen mallin tuloksena ei saada yksittäisiä parametreja, vaan *posteriorijakauma* jokaiselle parametrille.

Tämä tarkoittaa, että mallin epävarmuus on eksplisiittisesti mukana analyysissä.

## Ennustejakauma

```{r}
pred <- posterior_predict(model_brms, newdata = df)

pred_mean <- apply(pred, 2, mean)
pred_lower <- apply(pred, 2, quantile, 0.1)
pred_upper <- apply(pred, 2, quantile, 0.9)

df <- df |>
  mutate(
    pred_mean = pred_mean,
    lower = pred_lower,
    upper = pred_upper
  )
```

Bayesilainen malli tuottaa jokaiselle ajankohdalle *ennustejakauman*, ei pelkkää pistettä.

## Ennusteen visualisointi

```{r}
library(ggplot2)

ggplot(df, aes(x = time)) +
  geom_line(aes(y = inflation_yoy), colour = "black") +
  geom_line(aes(y = pred_mean), colour = "blue") +
  geom_ribbon(aes(ymin = lower, ymax = upper), alpha = 0.2) +
  labs(
    title = "Bayesilainen inflaatioennuste",
    y = "Inflaatio (%)",
    x = NULL
  ) +
  theme_minimal()
```
Kuvassa:

  * musta viiva = toteutunut inflaatio

  * sininen viiva = odotusarvo

  * varjostus = epävarmuus

Tämä on keskeinen ero perinteisiin malleihin.

Inflaatio esitetään nyt jakaumana.

## Seuraavaksi

Seuraavassa osassa siirrytään arviointiin.

Bayesilaisen mallin ennusteita verrataan baseline-malleihin käyttäen:
  * CRPS

  * log score

  * kalibraatiokäyriä

  * Keskeinen kysymys on edelleen sama:

Onko bayesilainen malli oikeasti parempi – vai vain monimutkaisempi?

Kaipaatko analyysiä tai onko sinulla projekti, jonka haluat toteuttaa? Ota yhteyttä kristian.vepsalainen@proton.me . Olen käytettävissäsi.
