---
title: "Osa 2: Kuinka vaikeaa inflaation ennustaminen on?"
date: 2026-03-11
categories: [R, Data Science, talous, inflaatio, ennustaminen]
description: "Suomen inflaation kuvailua"

draft: false
toc: true
reading-time: true
---

Edellisessä osassa tarkasteltiin Suomen inflaatiodataa ja sen keskeisiä tilastollisia piirteitä. Analyysi osoitti, että inflaatio ei ole vakaa prosessi: siihen liittyy rakenteellisia muutoksia ja merkittäviä volatiliteetin vaihteluita.

Seuraava kysymys kuuluu:

Kuinka hyvin inflaatiota voidaan ennustaa?

Ennen monimutkaisten mallien rakentamista on hyödyllistä aloittaa yksinkertaisista vertailumalleista. Taloustieteessä nämä tunnetaan nimellä baseline models.

Yllättävää kyllä, monet hyvin yksinkertaiset mallit toimivat makrotaloudessa varsin kilpailukykyisesti. Siksi niitä käytetään usein vertailukohtina monimutkaisemmille menetelmille.

Tässä osassa tarkastellaan kahta klassista baseline-mallia:

random walk

ARIMA

Näiden avulla voidaan arvioida, kuinka ennustettavaa inflaatio ylipäätään on.

##Ennustamisen arviointikehikko

Ennustemallien arvioinnissa yksi keskeinen ongelma liittyy siihen, miten data jaetaan mallin estimointiin ja testaamiseen.

Aikarivianalyysissä tavallinen satunnainen train–test-jako ei ole mahdollinen, koska havaintojen järjestys ajassa on merkityksellinen.

Siksi käytetään **rolling-origin** -arviointia.

Tässä lähestymistavassa malli estimoidaan aina menneellä datalla ja ennuste tehdään tulevaisuuteen. Prosessi toistetaan useita kertoja eri ajankohdista.

Tämä vastaa realistista ennustamistilannetta.

Ennustehorisontti

Makrotaloudessa inflaatiota tarkastellaan usein vuositasolla. Tässä analyysissä käytetään 12 kuukauden ennustehorisonttia.

Tämä tarkoittaa, että jokaisessa iteroinnissa ennustetaan inflaatiota vuoden päähän.

Random walk -malli

Yksinkertaisin mahdollinen ennustemalli on random walk.

Random walk -mallissa oletetaan, että paras ennuste tulevalle arvolle on nykyinen arvo. Toisin sanoen muutokset ovat täysin satunnaisia.

Matemaattisesti malli voidaan kirjoittaa

$y_{t+1}=y_t+\epsilon_t$, missä 

$\epsilon_t$ on satunnainen virhetermi.

Vaikka malli on äärimmäisen yksinkertainen, se toimii monissa taloudellisissa aikasarjoissa yllättävän hyvin.

## Random walk -mallin estimointi

Random walk voidaan estimoida helposti fable-paketin avulla.

```{r}
library(fable)
library(tsibble)
library(dplyr)

hicp_yoy <- readRDS(hicp_yoy,here::here("data/hicp_yoy.rds"))
rw_model <- hicp_yoy |>
  model(
    RW(inflation_yoy ~ drift())
  )
```

## Ennusteen visualisointi

Seuraavaksi tuotetaan ennuste vuoden päähän.
```{r}
rw_forecast <- rw_model |>
  forecast(h = "12 months")

rw_forecast |>
  autoplot(hicp_yoy) +
  labs(
    title = "Random walk -ennuste inflaatiolle",
    y = "Inflaatio (%)",
    x = NULL
  )
```



Random walk -malli tuottaa ennusteen, joka seuraa viimeisintä havaintoa. Ennusteeseen liittyvä epävarmuus kasvaa ajan myötä.

Tämä on tyypillistä stokastisille prosesseille.


## ARIMA-malli

Toinen klassinen aikarivimalli on **ARIMA** (**AutoRegressive Integrated Moving Average**).

ARIMA-mallit yhdistävät kolme komponenttia:

* autoregressio (AR)

* differensointi (I)

* liukuvan keskiarvon termi (MA)

Näiden avulla voidaan mallintaa sarjan riippuvuuksia menneisiin havaintoihin.

## ARIMA-mallin estimointi

fable-paketti sisältää automaattisen ARIMA-mallin valinnan.
```{r}
arima_model <- hicp_yoy |>
  model(
    ARIMA(inflation_yoy)
  )
```


Mallin rakennetta voidaan tarkastella seuraavasti.


```{r}
report(arima_model)
```

Automaattinen mallinvalinta valitsee parametrien yhdistelmän, joka minimoi informaatiokriteerin (yleensä AICc).

## ARIMA-ennuste

Seuraavaksi tuotetaan ennuste vuoden päähän.

```{r}
arima_forecast <- arima_model |>
  forecast(h = "12 months")

arima_forecast |>
  autoplot(hicp_yoy) +
  labs(
    title = "ARIMA-ennuste inflaatiolle",
    y = "Inflaatio (%)",
    x = NULL
  )
```

ARIMA-malli reagoi inflaation historialliseen dynamiikkaan. Tämä voi tuottaa realistisempia ennusteita kuin random walk, jos sarjassa on systemaattisia riippuvuuksia.

## Rolling-origin -arviointi

Yksittäinen ennuste ei kuitenkaan riitä mallien vertailuun.

Tarvitaan systemaattinen arviointi useiden ennustetilanteiden yli. Tämä voidaan tehdä stretch_tsibble()-funktion avulla.

```{r}
library(tsibble)

cv_data <- hicp_yoy |>
  stretch_tsibble(
    .init = 120,
    .step = 1
  )
```



Tässä:

* ensimmäinen estimointijakso sisältää 120 havaintoa

* ennusteharjoitus toistetaan jokaisessa seuraavassa ajankohdassa

Tämä tuottaa realistisen simulaation ennustetilanteista.


## Mallien estimointi cross-validationissa

```{r}
cv_models <- cv_data |>
  model(
    RW = RW(inflation_yoy ~ drift()),
    ARIMA = ARIMA(inflation_yoy)
  )
```


## Ennusteet

```{r}
cv_forecasts <- cv_models |>
  forecast(h = 12)
```


## Ennustetarkkuus

Ennustemallien tarkkuutta voidaan arvioida esimerkiksi seuraavilla mittareilla:

* RMSE (Root Mean Squared Error)

* MAE (Mean Absolute Error)
```{r}
accuracy(cv_forecasts, hicp_yoy)
```



Tulokset kertovat, kumpi baseline-malli tuottaa tarkempia ennusteita historiallisessa datassa.

Makrotaloudessa ei ole harvinaista, että random walk toimii lähes yhtä hyvin kuin monimutkaisemmat mallit.

Jos näin tapahtuu, se kertoo paljon itse ilmiön ennustettavuudesta.

Baseline-mallit ovat tärkeä askel analyysissä, koska ne määrittävät vähimmäistason, jonka monimutkaisempien mallien tulee ylittää.

Jos kehittyneempi malli ei paranna ennustetarkkuutta, sen lisäämä monimutkaisuus ei ole perusteltua.