---
title: "Osa 1 — Inflaatio ei ole luku vaan se on prosessi"
date: 2026-03-04
categories: [R, Data Science, talous, inflaatio, ennustaminen]
---

Mediassa inflaatiota käsitellään usein pelkkänä yhtenä lukuna. Se ei kuitenkaan ole pelkkä yksittäinen
luku, vaan prosessi, joka sisältää jakauman ja virherajat. 

Tämän moniosaisen blogipostauksen tarkoituksena on käydä läpi talouteen ja 
erityisesti inflaatioon liittyviä datalähteitä sekä näillä tehtäviä ennusteita ja miten ennusteet 
syntyvät.

Ennustamisen kohteena on Suomen kuluttajintainflaation vuosimuotos eli HICP. Datan kerään Eurostatilta, joka on Euroopan unionin tilastokeskus.


```{r echo = FALSE, message=FALSE}
# Paketointi
library(eurostat)
library(dplyr)
library(tsibble)
library(ggplot2)
library(lubridate)
library(feasts)

# HICP kuukausi-indeksi
hicp_raw <- get_eurostat(
  "prc_hicp_midx",
  time_format = "date"
)

# Suomi, kokonaisindeksi
hicp_fi <- hicp_raw |>
  filter(
    geo == "FI",
    coicop == "CP00",
    unit == "I15"
  ) |>
  select(time = TIME_PERIOD, values) |>
  arrange(time)

# Muodostetaan tsibble
hicp_ts <- hicp_fi |>
  mutate(time = yearmonth(time)) |>   # <- kriittinen muunnos
  as_tsibble(index = time)

# Lasketaan vuosimuutos (%)
hicp_yoy <- hicp_ts |>
  mutate(
    inflation_yoy = 100 * (values / lag(values, 12) - 1)
  ) |>
  filter(!is.na(inflation_yoy))

```
Kirjoita tähän väliin selitystä:

```{r echo = FALSE, message=FALSE}
hicp_yoy |>
  ggplot(aes(x = time, y = inflation_yoy)) +
  geom_line() +
  labs(
    title = "Suomen HICP-inflaatio (y/y)",
    x = NULL,
    y = "Inflaatio (%)"
  ) +
  theme_minimal()

```
Tähän väliin tekstiä:

```{r echo = FALSE, warning=FALSE}
hicp_yoy |>
  features(inflation_yoy, unitroot_kpss)

```
Kausivaihtelu:

```{r echo = FALSE, warning=FALSE}

hicp_yoy |>
  mutate(year = year(as.Date(time))) |>
  ggplot(aes(x = month(as.Date(time), label = TRUE),
             y = inflation_yoy,
             group = year)) +
  geom_line(
    data = ~ filter(.x, year < max(year) - 2),
    colour = "grey80",
    linewidth = 0.6
  ) +
  geom_line(
    data = ~ filter(.x, year >= max(year) - 2),
    aes(colour = factor(year)),
    linewidth = 1
  ) +
  scale_colour_manual(values = c("#1b9e77", "#d95f02", "#7570b3")) +
  labs(
    title = "Suomen inflaation kausiprofiili",
    subtitle = "Viimeiset kolme vuotta korostettu",
    x = NULL,
    y = "Inflaatio (%)",
    colour = "Vuosi"
  ) +
  theme_minimal()


```
Volatiliteetti ei ole vakio:
```{r echo = FALSE, warning=FALSE}
hicp_yoy |>
  mutate(rolling_sd = slider::slide_dbl(
    inflation_yoy,
    sd,
    .before = 12,
    .complete = TRUE
  )) |>
  ggplot(aes(time, rolling_sd)) +
  geom_line() +
  labs(
    title = "Inflaation 12 kk liukuva volatiliteetti",
    y = "Keskihajonta"
  ) +
  theme_minimal()

```

