---
title: "Drooni Uudellamaalla: Paljonko hälytys maksoi suhteessa todelliseen riskiin?"
subtitle: "Bayesilainen ROI-analyysi 15.5.2026 vaaratiedotteesta"
date: "2026-05-15"
author: "Kristian Vepsäläinen"
categories: [riskianalyysi, bayesilainen tilastotiede, avoin data, turvallisuus]

code-fold: true
execute:
  warning: false
  message: false
format:
  html:
    theme: minimal
    fig-width: 9
    fig-height: 5.5
    toc: true
---

```{r setup}
library(tidyverse)
library(pxweb)
library(scales)
library(patchwork)

# Väripaletti
COL_RED    <- "#e63946"
COL_GREEN  <- "#2a9d8f"
COL_ORANGE <- "#f4a261"
COL_NAVY   <- "#1d3557"
COL_BLUE   <- "#457b9d"
```

## Tänä aamuna Suomi heräsi droonihälytykseen

Perjantaina 15.5.2026 kello 4 yöllä Uudellamaalla annettiin vaaratiedote: Puolustusvoimien uhka-arvion perusteella alueelle saattoi suuntautua vaarallinen drooni. Helsinki-Vantaan lentoliikenne pysäytettiin, Hornetteja lensi Helsingin yllä, ja tuhansia ihmisiä kehotettiin hakeutumaan sisätiloihin.

Kysymys ei ole siitä, toimivatko viranomaiset oikein — ehkä toimivat. Kysymys on: **mitä tämä oikeasti maksoi, ja mihin riskiin suhteutettuna?**

Tämä on se analyysi, jota kukaan muu ei tee, koska se vaatii sekä tilastollista osaamista että kykyä hakea avoimesta datasta oikeat luvut. Pistearvo ("drooni havaittiin") on arvoton ilman jakaumaa. **Maailma on jakauma.**

---

## 1. Missä tämä drooni olisi voinut räjähtää? — Paavo-data Uudeltamaalta

Haetaan Tilastokeskuksen Paavo-tietokannasta Uudenmaan postinumeroalueiden väestö-, asunto- ja työpaikkatiedot.

```{r paavo-data}
# Paavo PxWeb API - Uudenmaan postinumeroalueet
# https://pxdata.stat.fi/PxWeb/pxweb/fi/Postinumeroalueittainen_avoin_tieto/
#
# HUOMIO: pxweb_get() ilman queryä hakee itse taulukkodatan, ei metadataa,
# ja iso taulu saa 400-virheen. Oikea kulku:
#   1. pxweb_metadata_get()  → metadata-objekti, josta koodit
#   2. pxweb_query()         → validoi query-rakenne ennen lähetystä
#   3. pxweb_get(url, query) → POST data


library(fst)
library(here)
library(stringr)
paavo_raw <- read_fst(here("data","paavo","paavo.fst"))

# 5. Muunna data frameksi — column.name.type = "code" antaa muuttujanimet koodina
df_uusimaa <- as.data.frame(
  paavo_raw,
  column.name.type    = "code",
  variable.value.type = "code"
) |>filter(Vuosi == 2024) |>
  filter(str_starts(Postinumeroalue,"0")|str_starts(Postinumeroalue,"10")) |>
  as_tibble() |>
  rename(
    postinumero = Postinumeroalue,
    vaesto      = `Asukkaat yhteensä (HE)`,
    asunnot     = `Asunnot (RA)`,
    tyopaikat   = `Työpaikat yhteensä (TP)`,
    pinta_ala   = `Postinumeroalueen pinta-ala`
  ) |>
  mutate(across(c(vaesto, asunnot, tyopaikat, pinta_ala), as.numeric)) |>
  filter(!is.na(vaesto), vaesto > 0) |>
  mutate(
    # Paavo: pinta_ala-sarakkeen yksikkö vaihtelee taulukon mukaan.
    # Tarkistetaan summa — Uusimaa ~9 400 km². Jos summa >> 10 000, yksikkö on m².
    # m² → km²: jaetaan 1 000 000
    pinta_ala_km2 = 
      pinta_ala / 1e6,   # m² -> km²
  )

# Diagnostiikka — tarkistetaan yksikkö ennen kuin jatketaan
cat("Uudenmaan postinumeroalueita:", nrow(df_uusimaa), "\n")
cat("Väestö yhteensä:", format(sum(df_uusimaa$vaesto,    na.rm = TRUE), big.mark = " "), "\n")
cat("Asuntoja yhteensä:", format(sum(df_uusimaa$asunnot,  na.rm = TRUE), big.mark = " "), "\n")
```

```{r uusimaa-vis}
# Väestöjakauma postinumeroalueittain
p1 <- df_uusimaa |>
  arrange(desc(vaesto)) |>
  slice_head(n = 30) |>
  mutate(postinumero = fct_reorder(postinumero, vaesto)) |>
  ggplot(aes(x = vaesto, y = postinumero)) +
  geom_col(fill = COL_NAVY, alpha = 0.85) +
  scale_x_continuous(labels = label_number(big.mark = " ")) +
  labs(
    title = "30 väkirikkainta postinumeroaluetta Uudellamaalla",
    x = "Asukkaita", y = NULL,
    caption = "Lähde: Tilastokeskus Paavo 2024"
  ) +
  theme_minimal(base_size = 13) +
  theme(plot.title = element_text(face = "bold"))

p1
```

---

## 2. Todennäköisyys: mihin satunnainen drooni osuu?

Tarkastellaan tilannetta kahdella tasolla: **geometrinen malli** (pinta-ala) ja **väestöpainotettu malli** (ihmisiä per neliökilometri).

```{r drone-probability}
# Uudenmaan kokonaispinta-ala Paavo-datasta
pinta_ala_yht <- sum(df_uusimaa$pinta_ala_km2, na.rm = TRUE)  # km² (yksikkökorjattu)
vaesto_yht    <- sum(df_uusimaa$vaesto, na.rm = TRUE)

# Droonin "osumisala": räjähdyssäde perustuu dokumentoituihin tietoihin
#
# Shahed-136 / Geran-2 -tyyppi (venäläis-iranilainen, laajasti käytetty Ukrainassa):
#   - Taistelukärki: 40–50 kg räjähdysainetta (Wikipedia: HESA Shahed 136;
#     Army Recognition; ISIS-Online Alabuga-raportti 2024)
#   - Räjähdyspaineaalto: merkittäviä rakennevaurioita 15–30 m säteellä
#   - Sirpaleiden tappava säde: 30–50 m, vammauttava säde yli 100 m kaupunkialueella
#     (Lähde: shahed136.com tekninenanalyysi; Wikipedia fragmentaatiokuvaus)
#   - Suora osuma rakennukseen: kymmeniä uhreja mahdollinen (rakenteen romahdus,
#     tulipalo, fragmentaatio) — ISIS-Online: "direct hits on occupied buildings
#     can cause dozens of casualties"
#
# Käytetään konservatiivista tappavaa sädettä 50 m (sirpaleuhka),
# joka on lähteen alaraja-arvio. Yläarvio (100 m) käytetään herkkyysanalyysissä.
r_m     <- 50          # räjähdyssäde metreinä — konservatiivinen alaraja
r_km    <- r_m / 1000
osuma_ala_km2 <- pi * r_km^2

# P(osuu mihinkään rakennukseen) — geometrinen malli
# Rakennettu pinta-ala Uudellamaalla: ~15–20% kokonaispinta-alasta (kaupunkialue)
# Käytetään konservatiivista arviota 20%
rakennettu_osuus <- 0.20
rakennettu_ala   <- pinta_ala_yht * rakennettu_osuus

# Geometrinen todennäköisyys: drooni osuu johonkin 50m säteellä
p_geometrinen <- osuma_ala_km2 / pinta_ala_yht

# Väestötiheys Uudellamaalla
tiheys_km2 <- vaesto_yht / pinta_ala_yht  # henkilöä/km²

# ── Kaksi eri kysymystä, kaksi eri suuretta ────────────────────────────────
#
# KYSYMYS A: E[kuolemia | drooni räjähtää jossakin Uudellamaalla]
#   = tiheys × osuma_ala × rakennettu_osuus × p_kuolema_per_hlö
#   Tulkinta: odotusarvo kuolemien lukumäärästä.
#   p_geometrinen EI kuulu tähän — drooni JO räjähti jossakin,
#   ja kysymme kuinka monta kuollee keskimäärin.
#
# KYSYMYS B: P(≥1 kuolema | drooni räjähtää jossakin Uudellamaalla)
#   Poisson-approksimaatio: P(X≥1) = 1 - exp(-lambda), lambda = E[kuolemia]
#   Koska lambda << 1, tämä ≈ lambda numeerisesti — mutta käsitteellisesti eri.
#
# Virhe aiemmin: p_geometrinen × ihmiset_sateessa kertolasku sisälsi
# osuma_ala kahdesti (kerran p_geo:ssa, kerran ihmiset_sateessa:ssa).
# ───────────────────────────────────────────────────────────────────────────

p_kuolema_per_henkilo <- 0.30  # P(kuolema | ihminen säteessä, yöaika, sisätilat)

# A: odotusarvo kuolemia
ev_kuolemia <- tiheys_km2 * osuma_ala_km2 * rakennettu_osuus * p_kuolema_per_henkilo

# B: todennäköisyys vähintään yhdelle kuolemalle
p_vah_1_kuolema <- 1 - exp(-ev_kuolemia)

tibble(
  Skenaario = c(
    "P(drooni osuu 50m säteellä johonkin kohtaan Uudellamaalla)",
    "P(drooni osuu asuinalueelle) [geo. × rakennettu 20%]",
    "E[ihmisiä räjähdyssäteessä] [tiheys × ala × rakennettu]",
    "E[kuolemia | drooni räjähtää jossakin] — Kysymys A",
    "P(≥1 kuolema | drooni räjähtää jossakin) — Kysymys B"
  ),
  Arvo = c(
    sprintf("%.2e", p_geometrinen),
    sprintf("%.2e", p_geometrinen * rakennettu_osuus),
    sprintf("%.4f hlö", tiheys_km2 * osuma_ala_km2 * rakennettu_osuus),
    sprintf("%.4f kuollutta", ev_kuolemia),
    sprintf("%.4f (%.2f%%)", p_vah_1_kuolema, p_vah_1_kuolema * 100)
  )
) |>
  knitr::kable(caption = "Todennäköisyysarviot — drooni räjähtää Uudellamaalla")
```

### Bayesilainen analyysi: epävarmuus huomioituna

Pelkät pisteet ovat harhaanjohtavia. Käytetään Monte Carlo -simulaatiota, joka ottaa huomioon epävarmuuden kaikissa parametreissa.

```{r bayesian-monte-carlo}
set.seed(20260515)
N <- 100000

# Epävarmat parametrit jakaumina
sim <- tibble(
  # Räjähdyssäde: dokumentoitu vaihteluväli Shahed-tyyppisille drooneille
  # 30–50 m tappava sirpalevyöhyke, 50–100 m vammauttava vyöhyke
  # (shahed136.com; ISIS-Online; Army Technology)
  r_m_sim        = runif(N, 30, 100),
  # Rakennettu osuus: 15–35%
  rak_osuus_sim  = rbeta(N, 4, 12) + 0.10,
  # Tappavuus yöaikaan ulkona: 0.05–0.40 (vähemmän ihmisiä ulkona klo 4)
  tappavuus_sim  = rbeta(N, 2, 8),
  # Väestötiheys: epävarmuus ±20%
  tiheys_sim     = rnorm(N, tiheys_km2, tiheys_km2 * 0.15)
) |>
  mutate(
    ala_sim    = pi * (r_m_sim / 1000)^2,
    # p_geo_sim: geometrinen osuma — EI käytetä E[kuolemia]-laskussa
    p_geo_sim  = ala_sim / pinta_ala_yht,
    # ihmiset: E[ihmisiä säteessä | räjähtää jossakin]
    ihmiset    = pmax(0, tiheys_sim * ala_sim * rak_osuus_sim),
    # ev_kuolemia: E[kuolemia | räjähtää jossakin] — p_geo_sim EI mukana
    # (se lisättäisiin vain jos laskettaisiin E yli kaikkien mahdollisten räjähdyspaikkojen)
    ev_kuolemia = ihmiset * tappavuus_sim,
    # P(≥1 kuolema) Poisson-approksimaatiolla
    p_kuolema   = 1 - exp(-ev_kuolemia)
  )

# Posteriorijakauma
p1_mc <- sim |>
  ggplot(aes(x = p_kuolema)) +
  geom_histogram(bins = 80, fill = COL_RED, alpha = 0.75) +
  geom_vline(
    xintercept = quantile(sim$p_kuolema, c(0.05, 0.50, 0.95)),
    linetype   = c("dashed","solid","dashed"),
    color      = COL_NAVY, linewidth = 0.8
  ) +
  scale_x_log10(labels = label_scientific()) +
  labs(
    title    = "Posteriorijakauma: E[kuolemia | drooni räjähtää satunnaisesti Uudellamaalla]",
    subtitle = sprintf(
      "Mediaani: %.2e  |  90%% credible interval: [%.2e, %.2e]",
      median(sim$p_kuolema),
      quantile(sim$p_kuolema, 0.05),
      quantile(sim$p_kuolema, 0.95)
    ),
    x = "Todennäköisyys (log-asteikko)",
    y = "Simulaatioita"
  ) +
  theme_minimal(base_size = 13) +
  theme(plot.title = element_text(face = "bold"))

p1_mc
```

---

## 3. Vertailu: työmatkaliikenne

Kuinka tämä riski suhteutuu johonkin, minkä kanssa elämme päivittäin?

```{r tyomatkariski}
# Lähde: Liikenneturva / Tilastokeskus
# Tieliikennekuolemia Suomessa ~200/vuosi
# Työmatkakuolemia n. 10–15% kaikista = ~20–30/vuosi
# Työssäkäyviä Uudellamaalla ~800 000 (Paavo-data)
# Työmatkoja per vuosi per henkilö: ~240 (5 pv/vko × 48 vko)
# Työmatkakuolemia per suoritettu matka

tyomatka_kuolemat_v <- 25      # Suomi/vuosi, konservatiivinen
tyossaakayvia_suomi <- 2.4e6   # työllistettyä
matkat_v            <- tyossaakayvia_suomi * 2 * 240  # meno + paluu

p_kuolema_tyomatka_per_matka <- tyomatka_kuolemat_v / matkat_v

# Uudenmaan osuus ~1/3 Suomen työssäkäyvistä
# Verrataan: 1 drooni vs 1 työmatkavuosi (2 matkaa/päivä, 240 päivää)
matkat_vuodessa       <- 480
riski_tyomatka_vuosi  <- 1 - (1 - p_kuolema_tyomatka_per_matka)^matkat_vuodessa

# HUOMIO: sim$p_kuolema on nyt E[kuolemia per räjähdys] — eri yksikkö kuin
# yksilön P(kuolema). Vertailua varten käytetään pistemäistä p_kuolema_kokonais
# joka on: P(drooni osuu) × E[ihmiset säteessä] × P(kuolema/hlö)
# Tämä on yksikältään yhteensopiva yksilön kuolinriskin kanssa:
# "satunnainen ihminen Uudellamaalla — kuoleeko tässä räjähdyksessä?"

tibble(
  Tilanne = c(
    "Drooni räjähtää Uudellamaalla (pistemalli)",
    "Drooni räjähtää Uudellamaalla (MC mediaani, E[kuolemia])",
    "Kuolet yhden työmatkavuoden aikana (Suomi)",
    "Kuolet tupakoinnin takia (tupakoitsija, 20v)",
    "Kuolet salamaniskuun Suomessa (vuosi)"
  ),
  Arvo = c(
    p_kuolema_kokonais,
    median(sim$p_kuolema),
    riski_tyomatka_vuosi,
    0.015,
    1/1e6
  ),
  Yksikkö = c(
    "P(satunnainen hlö kuolee)",
    "E[kuolemia per räjähdys]",
    "P(kuolema / henkilö / vuosi)",
    "P(kuolema / vuosi)",
    "P(kuolema / vuosi)"
  )
) |>
  arrange(desc(Arvo)) |>
  mutate(Arvo = sprintf("%.2e", Arvo)) |>
  knitr::kable(caption = "Riskivertailu: drooni vs. arkipäivän riskit (yksikköhuomio: ks. sarake)")
```

```{r riskivertailu-vis}
risks <- tibble(
  label = c(
    "Työmatkavuosi\n(liikennekuolema)",
    "Drooni räjähtää\n(95. persentiili)",
    "Drooni räjähtää\n(mediaani)",
    "Salamanisku\n(1 vuosi)"
  ),
  p = c(
    riski_tyomatka_vuosi,
    as.numeric(quantile(sim$p_kuolema, 0.95)),
    median(sim$p_kuolema),
    1e-6
  ),
  kategoria = c("Taustariskit", "Drooni", "Drooni", "Taustariskit")
)

risks |>
  mutate(label = fct_reorder(label, p)) |>
  ggplot(aes(x = p, y = label, fill = kategoria)) +
  geom_col(alpha = 0.85) +
  geom_label(aes(label = sprintf("%.1e", p)), hjust = -0.1, size = 3.5, fill = "white") +
  scale_x_log10(labels = label_scientific()) +
  scale_fill_manual(values = c("Drooni" = COL_RED, "Taustariskit" = COL_BLUE)) +
  labs(
    title = "Riski kuolla: drooni vs. arkipäivän vaarat",
    subtitle = "Drooni-riski on häiriöskenaariossa pienempi kuin työmatkavuosi",
    x = "P(kuolema) — log-asteikko",
    y = NULL,
    fill = NULL,
    caption = "Lähteet: Liikenneturva, Tilastokeskus, oma simulaatio"
  ) +
  theme_minimal(base_size = 13) +
  theme(
    plot.title    = element_text(face = "bold"),
    legend.position = "top"
  )
```

---

## 4. ROI-analyysi: Paljonko hälytys maksoi?

Nyt lasketaan toimenpiteen kustannukset suhteessa estettyyn vahinkoon.

```{r roi-laskenta}
# ---- KUSTANNUSPUOLI ----

# Helsinki-Vantaa suljettu n. klo 04:00–08:00 = ~4 tuntia
# 2024: 16,3 milj. matkustajaa → ~44 600/pv → ~1 860/h
# Lennon viivästyminen/peruutus: matkustaja menettää aikaa + lentoyhtiöt saavat
# korvausvastuita (EU 261/2004: 250–600 € / matkustaja peruttaessa)

hki_matkustajia_pv  <- 16.3e6 / 365
hki_matkustajia_h   <- hki_matkustajia_pv / 24
sulkemisaika_h      <- 4
hairiintyneet_matk  <- hki_matkustajia_h * sulkemisaika_h

# Välittömät kustannukset
lentoyhtion_tappio_per_matk <- 180  # € (polttoaine, henkilöstö, gate-maksut, kompensaatiot)
matkustajan_aika_per_matk   <- 45   # € (2h viive × 22,5 €/h, Suomen BOT-arvio)

kust_lentokentta <- hairiintyneet_matk * (lentoyhtion_tappio_per_matk + matkustajan_aika_per_matk)

# HUS: leikkauksia siirretty / henkilökuntaa ei saapunut ajoissa
# HUSin budjetti 2024 ~2,4 mrd → ~6,6 milj./vrk → ~275 000 €/h
# Viivästyneet leikkaukset klo 5–9: n. 4h kriittistä aamutoimintaa
# Konservatiivinen arvio: 10% aamun kapasiteetista häiriintyi = 2h efektiivistä hukan
hus_vrk_budjetti <- 2.4e9 / 365
hus_h_budjetti   <- hus_vrk_budjetti / 24
kust_hus         <- hus_h_budjetti * 2 * 0.10  # 2h, 10% kapasiteetti

# Puolustusvoimat: Hornet-lento
# F/A-18C Hornet lentotunti ~10 000 € (NATO-arviot)
hornet_lentotunteja <- 4 * 2  # 2 konetta, 4h
kust_hornetit       <- hornet_lentotunteja * 10000

# Pelastuslaitosten ylitöitä, viranomaisviestintä yms.
kust_muut <- 200000

kust_yhteensa <- kust_lentokentta + kust_hus + kust_hornetit + kust_muut

# ---- HYÖTYPUOLI ----
# Estetty vahinko, JOS drooni olisi räjähtänyt keskeisessä kohteessa
# Worst case: ihmishengenmenetykset
# Value of Statistical Life (VSL) Suomessa: ~3–4 milj. € (Väylävirasto 2021)
vsl_eur <- 3.5e6

# Odotettu kuolleisuus ilman toimenpidettä:
# p(drooni on todellinen uhka) × p(räjähdys) × p(kuolema)
# — viranomaiset eivät tiedä, onko drooni todellinen vai vääräpositiivi
# — historiallisesti vastaavista hälytyksistä: n. 5–15% johtaa todelliseen tilanteeseen
# Käytetään optimistista uhka-arviota: p(todellinen) = 0.15
p_todellinen_uhka <- 0.15
odotetut_kuolemat_ilman <- p_todellinen_uhka * 0.3 * 2  # 2 mahdollista uhria (keskim.)
estetty_vahinko <- odotetut_kuolemat_ilman * vsl_eur

# ROI = (Estetty vahinko - Kustannukset) / Kustannukset
roi <- (estetty_vahinko - kust_yhteensa) / kust_yhteensa

tibble(
  Erä = c(
    "Lentokenttä (matkustajat + lentoyhtiöt)",
    "HUS-kapasiteettihäiriö",
    "Hornet-lentotunnit",
    "Muut viranomaiskulut",
    "KUSTANNUKSET YHTEENSÄ",
    "",
    "Odotettu estetty vahinko (p=0.15 todellinen uhka)",
    "NETTOHYÖTY",
    "ROI"
  ),
  `Euroa (€)` = c(
    kust_lentokentta,
    kust_hus,
    kust_hornetit,
    kust_muut,
    kust_yhteensa,
    NA,
    estetty_vahinko,
    estetty_vahinko - kust_yhteensa,
    NA
  ),
  Huomio = c(
    sprintf("%d matkustajaa × %d €/matk.", round(hairiintyneet_matk), lentoyhtion_tappio_per_matk + matkustajan_aika_per_matk),
    "10% 2h kapasiteetti",
    sprintf("%d lentotuntia × 10k€", hornet_lentotunteja),
    "Arvio",
    "",
    "",
    sprintf("p=%.2f × 2 henkeä × %.1f M€/VSL", p_todellinen_uhka, vsl_eur/1e6),
    "",
    sprintf("%.2f (negatiivinen = häviöllinen)", roi)
  )
) |>
  filter(!is.na(`Euroa (€)`) | Erä %in% c("KUSTANNUKSET YHTEENSÄ", "NETTOHYÖTY")) |>
  mutate(`Euroa (€)` = case_when(
    Erä == "ROI" ~ NA_real_,
    TRUE ~ `Euroa (€)`
  )) |>
  mutate(`Euroa (€)` = format(round(`Euroa (€)`), big.mark = " ", nsmall = 0)) |>
  knitr::kable(caption = "ROI-laskelma: Droonivastatoimet 15.5.2026")
```

### ROI:n herkkyysanalyysi

ROI riippuu kriittisesti kahdesta parametrista: **uhkan aitouden todennäköisyydestä** ja **odotettujen uhrien määrästä**.

```{r roi-herkkyys}
p_uhka_grid  <- seq(0.01, 0.50, length.out = 50)
uhrit_grid   <- c(1, 3, 10, 30)

roi_df <- expand_grid(p_uhka = p_uhka_grid, uhrit = uhrit_grid) |>
  mutate(
    estetty  = p_uhka * 0.3 * uhrit * vsl_eur,
    roi_val  = (estetty - kust_yhteensa) / kust_yhteensa
  )

roi_df |>
  mutate(uhrit = factor(uhrit, labels = paste0(uhrit_grid, " uhria"))) |>
  ggplot(aes(x = p_uhka, y = roi_val, color = uhrit)) +
  geom_line(linewidth = 1.2) +
  geom_hline(yintercept = 0, linetype = "dashed", color = "gray40") +
  annotate("rect",
    xmin = 0.01, xmax = 0.50,
    ymin = -Inf, ymax = 0,
    fill = COL_RED, alpha = 0.05
  ) +
  annotate("text", x = 0.48, y = -0.7, label = "Häviöllinen", color = COL_RED, hjust=1) +
  annotate("text", x = 0.48, y = 0.3,  label = "Kannattava",  color = COL_GREEN, hjust=1) +
  scale_x_continuous(labels = percent_format()) +
  scale_color_manual(values = c(COL_BLUE, COL_GREEN, COL_ORANGE, COL_RED)) +
  labs(
    title    = "ROI-herkkyysanalyysi: Milloin hälytys on taloudellisesti perusteltu?",
    subtitle = sprintf("Kiinteät kustannukset: %.1f M€ | VSL = %.1f M€", kust_yhteensa/1e6, vsl_eur/1e6),
    x        = "P(uhka on todellinen)",
    y        = "ROI",
    color    = "Odotetut uhrit",
    caption  = "Lähteet: Finavia 2024, HUS, Väylävirasto VSL, oma laskelma"
  ) +
  theme_minimal(base_size = 13) +
  theme(
    plot.title    = element_text(face = "bold"),
    legend.position = "right"
  )
```

---

## 4b. Fat tail: entä jos drooni pudottaa täyteen tankatun matkustajakoneen kaupungin päälle?

Perusskenaario käsitteli droonia, joka räjähtää satunnaisessa paikassa. Mutta on olemassa toinen, paljon vakavampi skenaario: **drooni osuu lähestyvään matkustajakoneeseen matalalentovaiheessa polttoaine täynnä**. Tämä on juuri se tilanne, jonka ilmatilansulku estää suoraan.

Ennen kuin lasketaan, on syytä tarkistaa geometria: menevätkö lähestymisreitit Helsingin kaupungin päälle?

Helsinki-Vantaalla on kolme kiitotietä. Ensisijaisesti laskeudutaan kiitotielle 2 (15) luoteen eli Nurmijärven suunnasta tai kiitotielle 1 (22L) koillisesta Keravan suunnasta. Kiitotienumero kertoo kompassisuunnan: kiitotie 15 = 150°, kiitotie 22L = 220°. Lähestyminen tapahtuu vastakkaisesta suunnasta — kiitotielle 15 tullaan siis koillisesta (suunta ~330°, Nurmijärven suunnasta), kiitotielle 22L tullaan lounaasta (suunta ~40°, Keravan suunnalta).

Kumpikaan reitti ei lennä suoraan Helsingin kantakaupungin yli. Vantaan kaupunkialue sen sijaan osuu molempiin lähestymiskäytäviin. Tämä on tärkeä havainto: **worst-case-skenaario ei ole Helsingin keskusta vaan Vantaan tiiviit asuinalueet** lähestymiskäytävien alla.

```{r fat-tail-kone}
# Fat tail -skenaario: drooni osuu matalalentavaan matkustajakoneeseen
#
# Parametrit:
# - Kone: Boeing 737-800 tai A320 (tyypillisin HEL-liikenteessä)
# - Polttoaine täynnä lähtiessä: 737-800 max ~20 000 kg kerosiinia
#   (Boeing spec: max fuel capacity 26 020 L ≈ 20 900 kg Jet A-1, rho=0.804)
#   Lyhyelle reitin (esim. HEL-ARN ~400km): tankataan n. 8 000–10 000 kg
#   Pitkälle reitille (esim. HEL-BKK): lähes täysi tankki ~18 000 kg
# - Matkustajia: 160–189 (737-800 tyypillinen)
# - Kaupunkiruutupinta-ala, jolle kone putoaa: siipien laajuus ~35m,
#   rungon pituus ~40m, polttoainepilvi leviää ~100–300m tulipalossa
# - Lähde polttoainekuormalle: Boeing 737 Technical Characteristics (Boeing.com),
#   FAA Lessons Learned (N709PA tapaus: polttoaineen syttyminen)

# TODENNÄKÖISYYSKETJU
# P(katastrofi) = P(drooni osuu koneeseen) ×
#                P(polttoaine syttyy | osuma) ×
#                P(kone putoaa kaupunkiin | syttyminen)

# 1. P(drooni osuu koneeseen lähestymisessä)
# Lähestyminen kestää ~4 min alle 1000m korkeudessa, nopeus ~250 km/h
# ILS-käytävän leveys maassa: ~±150m sivuttain kiitotieltä
# Lähestymiskäytävän pinta-ala (4min × 250km/h × 300m leveys):
lahenemis_pituus_km  <- 4/60 * 250       # ~16.7 km
lahenemis_leveys_m   <- 300              # ±150m ILS-käytävä
lahenemis_ala_km2    <- lahenemis_pituus_km * (lahenemis_leveys_m / 1000)

# Drooni satunnaisessa paikassa Uudellamaalla — P(sattuu lähestymiskäytävään)
p_osuu_kaytavaan <- lahenemis_ala_km2 / pinta_ala_yht

# Kone on käytävässä: P(drooni törmää koneeseen | drooni on käytävässä)
# Kone vie ~35m siipien leveyden verran käytävän 300m leveydestä
p_tormaays_koneeseen <- 35 / lahenemis_leveys_m

# Yhdistetty P(osuma koneeseen)
p_osuma_kone <- p_osuu_kaytavaan * p_tormaays_koneeseen

# 2. P(polttoaine syttyy ja kone putoaa | osuma)
# Shahed-136 räjähdyskärki + kerosiini: todennäköinen syttyminen
# Historiallinen data: 9/11-tyyppiset iskut → syttyminen ~lähes varma
# Siviililentokoneet ovat kuitenkin paljon kestävämpiä → arvioidaan
# todennäköisyys että sotilasdrooni räjähdyskärjellä kaataa koneen: 0.30–0.70
p_syttyy_ja_putoaa <- 0.45   # konservatiivinen keskiarvo

# 3. P(kone putoaa kaupunkialueelle | putoaa)
# Lähestymisreitti 15 (Nurmijärven suunnasta): lentää Vantaan pohjoisosan yli
# Lähestymisreitti 22L (Keravan suunnasta): lentää Tikkurilan/Koivukylän yli
# Molemmat alueet: tiivis esikaupunkiasutus. P ≈ 0.65
p_putoaa_kaupunkiin <- 0.65

# YHDISTETTY TODENNÄKÖISYYS (1 kone, 1 drooni, 1 lähestyminen)
p_katastrofi_per_laheneminen <- p_osuma_kone * p_syttyy_ja_putoaa * p_putoaa_kaupunkiin

# VAHINKO: koneessa + maassa
matkustajia        <- 175
p_kuolema_koneessa <- 0.85   # sotilasdrooni + polttoaineenpalo → korkea
uhreja_koneessa    <- matkustajia * p_kuolema_koneessa

# Maakohde: 737 putoaa Vantaan asuinalueelle
# Polttoainepilvi (~10 000 kg kerosiinia) leviää korttelikokoisen alueen
# Historiallinen vertailu: FedEx 705 (1994), UPS 6 (2010) — ei kaupunkiosumia
# Analogia: Bijlmermeer 1992 (El Al 747, Amsterdam) → 39 kuollutta maassa
# 737 on pienempi → arvioidaan 20–80 maakuolemaa
uhreja_maassa      <- 40

uhreja_yht         <- uhreja_koneessa + uhreja_maassa
vahinko_kone_eur   <- uhreja_yht * vsl_eur

# Monte Carlo — epävarmuus kaikissa parametreissa
set.seed(20260515)
N <- 100000

sim_kone <- tibble(
  # Lähestymiskäytävän leveys: ±100–200m (riippuu säästä ja ILS-tarkkuudesta)
  kaytava_lev   = runif(N, 200, 400),
  # P(syttyy ja putoaa): 0.20–0.70
  p_sytytyy     = rbeta(N, 3, 4),
  # P(kaupunkiin): 0.40–0.85
  p_kaupunki    = rbeta(N, 5, 3),
  # Uhrimäärä maassa: 5–150
  uhreja_m      = round(rlnorm(N, log(40), 0.8))
) |>
  mutate(
    p_kaytava   = lahenemis_pituus_km * (kaytava_lev / 1000) / pinta_ala_yht,
    p_osuma_k   = p_kaytava * (35 / kaytava_lev),
    p_kat       = p_osuma_k * p_sytytyy * p_kaupunki,
    uhrit_tot   = uhreja_koneessa + uhreja_m,
    vahinko_sim = uhrit_tot * vsl_eur
  )

# Odotettu vahinko (E[p_katastrofi × vahinko])
ev_kone <- mean(sim_kone$p_kat * sim_kone$vahinko_sim)

cat(sprintf(
  "P(katastrofi | 1 lähestyminen, 1 drooni): %.2e\n",
  median(sim_kone$p_kat)
))
cat(sprintf(
  "90%% CI: [%.2e, %.2e]\n",
  quantile(sim_kone$p_kat, 0.05),
  quantile(sim_kone$p_kat, 0.95)
))
cat(sprintf("Odotettu vahinko E[p × €]: %.1f M€\n", ev_kone / 1e6))
```

```{r fat-tail-vis}
# Vertailu: perusskenaario vs. kone-skenaario
p1_ft <- sim_kone |>
  ggplot(aes(x = p_kat)) +
  geom_histogram(bins = 80, fill = COL_RED, alpha = 0.75) +
  geom_vline(
    xintercept = quantile(sim_kone$p_kat, c(0.05, 0.50, 0.95)),
    linetype = c("dashed","solid","dashed"),
    color = COL_NAVY, linewidth = 0.8
  ) +
  scale_x_log10(labels = label_scientific()) +
  labs(
    title    = "Posteriori: P(matkustajakone putoaa | 1 drooni Uudellamaalla)",
    subtitle = sprintf(
      "Mediaani: %.2e  |  90%% CI: [%.2e, %.2e]",
      median(sim_kone$p_kat),
      quantile(sim_kone$p_kat, 0.05),
      quantile(sim_kone$p_kat, 0.95)
    ),
    x = "Todennäköisyys (log-asteikko)", y = "Simulaatioita"
  ) +
  theme_minimal(base_size = 13) +
  theme(plot.title = element_text(face = "bold"))

# Odotusarvovertailu: perusskenaario vs. kone
ev_df <- tibble(
  Skenaario = c(
    "Drooni räjähtää maassa\n(perusskenaario)",
    "Drooni pudottaa\nmatkustajakoneen"
  ),
  p_mediaani = c(
    median(sim$p_kuolema),
    median(sim_kone$p_kat)
  ),
  vahinko_eur = c(
    median(sim$p_kuolema) * 1 * vsl_eur,      # 1 odotettu uhri maassa
    median(sim_kone$p_kat) * uhreja_yht * vsl_eur
  ),
  ev = c(
    mean(sim$p_kuolema * 1 * vsl_eur),
    ev_kone
  )
)

p2_ft <- ev_df |>
  ggplot(aes(x = Skenaario, y = ev / 1e6, fill = Skenaario)) +
  geom_col(width = 0.5, alpha = 0.85) +
  geom_text(aes(label = sprintf("%.2f M€", ev/1e6)), vjust = -0.5, size = 4.5) +
  scale_fill_manual(values = c(COL_BLUE, COL_RED)) +
  scale_y_continuous(labels = \(x) paste0(x, " M€")) +
  labs(
    title    = "Odotettu vahinko E[p × €]: kone-skenaario dominoi",
    subtitle = "Vaikka todennäköisyys on pienempi, vahinko on kertaluokkia suurempi",
    x = NULL, y = "Odotettu vahinko (M€)",
    caption  = "VSL = 3.5 M€ | Kone: 737-800, ~175 matkustajaa + maakuolemat"
  ) +
  guides(fill = "none") +
  theme_minimal(base_size = 13) +
  theme(plot.title = element_text(face = "bold"))

p1_ft / p2_ft
```

Perusmalli on tarkoituksella yksinkertainen ensimmäiseksi arvioksi. Neljä tärkeää tarkennus­ta pienentää todennäköisyyttä — mutta eivät pienennä odotusarvoa nollaan.

### 4b.1 TCAS ei näe droonia

Kaupallisissa koneissa on TCAS II (Traffic Collision Avoidance System), joka havaitsee lähestyvät ilma-alukset transponderisignaalin perusteella. TCAS käyttää ADS-B-dataa ja muita sensoreita, mutta UAV:t eivät vielä lähetä ADS-B-signaalia — ne ovat ei-kooperatiivista liikennettä, johon TCAS ei reagoi. TCAS suunniteltiin toimimaan isompien yksityis-, sotilas- ja kaupallisten koneiden kanssa — se ei skaalaudu hyvin pienempiin ilma-aluksiin.

Shahed-136 on pieni, matalalentava, tutka-poikkipinnaltaan minimaalinen kohde. Se ei lähetä transponderia. **TCAS on tässä skenaariossa käytännössä hyödytön.** Tämä *ei* pienennä törmäystodennäköisyyttä.

### 4b.2 Lentäjät pyrkivät ohjaamaan koneen pois asutuksesta

Tämä on tärkeä ja oikea korjaus. FAA:n ohjeistuksen mukaan hätälaskussa lentäjät pyrkivät löytämään avoimen alueen ja välttämään voimalinjoja, rakennuksia ja liikennettä. Perusperiaate on "Aviate, Navigate, Communicate" — ensin hallitaan kone, sitten valitaan sopivin laskeutumisalue.

Helsinki-Vantaan lähestymisreiteiltä (Nurmijärvi/Kerava suunnista) on kuitenkin merkittäviä rajoitteita:

- **Korkeus on matala** (~300–1000 m ILS-lähestymisessä) — liikkuma-aika on 30–90 sekuntia
- **Polttoainepalossa** ohjattavuus voi heikentyä nopeasti
- Vantaan alueella on **vähän suuria avoimia peltoalueita** — kartalta löytyy lähinnä tiheää esikaupunkiasutusta

```{r pilotti-korjaus}
# Parametrikorjaus: lentäjän väistömanööveri alentaa P(kaupunkiin)
# Ilman väistöä: P(kaupunki) ~ 0.65 (Vantaan maankäyttö lähestymiskäytävällä)
# Väistöllä ja hyvällä onnella: P(kaupunki) ~ 0.30–0.45
# Rajoitukset: matala korkeus, nopea tilanne, polttoainepalo

# Päivitetty MC-simulaatio pilottifaktorilla
set.seed(20260516)
N <- 100000

sim_korjattu <- tibble(
  kaytava_lev  = runif(N, 200, 400),
  p_sytytyy    = rbeta(N, 3, 4),
  # Pilotti voi osittain välttää asutusta: Beta(3,5) → mediaani ~0.37
  p_kaupunki_k = rbeta(N, 3, 5),
  uhreja_m     = round(rlnorm(N, log(25), 0.9))  # Pienempi maakuolemat pilottivältyksellä
) |>
  mutate(
    p_kaytava  = lahenemis_pituus_km * (kaytava_lev / 1000) / pinta_ala_yht,
    p_osuma_k  = p_kaytava * (35 / kaytava_lev),
    p_kat_k    = p_osuma_k * p_sytytyy * p_kaupunki_k,
    uhrit_tot  = uhreja_koneessa + uhreja_m,
    vahinko_k  = uhrit_tot * vsl_eur
  )

ev_korjattu <- mean(sim_korjattu$p_kat_k * sim_korjattu$vahinko_k)
```

### 4b.3 Tulosuunta: Pietari → Helsinki, ei satunnainen

Tämä on analyyttisesti kiinnostavin korjaus. Aiempi malli oletti droonin tulevan satunnaisesta suunnasta Uudellamaalle. Todellisuudessa sotilasuhka tulee idästä/koillisesta — Pietarista Helsinkiin on noin **380 km**, mikä on selvästi Geran-2:n kantaman sisällä.

Ukrainan tiedusteluarvion mukaan Geran-2:n kantama on 1 800–2 500 km, ja Pietarin alue tarjoaa hyvät logistiset edellytykset ja suotuisan etäisyyden Skandinaviaan.

Mutta matka ei ole yhdentekevä. Drooni joutuu lentämään:
- Venäjän ilmatilan läpi (~150 km)
- Suomenlahden yli (~80 km merialue)
- Suomen ilmatilan läpi (~150 km ennen HEL:tä)

Jokainen kilometri lisää häirintäriskiä, teknistä vikaa ja havaitsemistodennäköisyyttä. Tämä ei ole lineaarinen pinta-alamalli — **etäisyys toimii eksponentiaalisena suodattimena**.

```{r tulosuunta-malli}
# Eksponentiaalinen selviytymismalli matkalle
# P(drooni selviää matkasta x km) = exp(-lambda * x)
# Kalibrointi: Ukrainan data — ~60% Shahed-drooneista tuhoutuu ennen kohdetta
# 600km matka Ukrainassa → lambda ≈ -ln(0.4)/600 ≈ 0.00153

lambda <- -log(0.40) / 600   # selviytymisaste kalibroitu Ukrainan dataan

# Pietari → Helsinki: ~380 km lentoreitti Suomenlahden yli
# (ei suoraan, kiertää Viron pohjoisrannan tai Suomenlahden ylittäen)
matka_km <- 380

p_selviytyy_matkasta <- exp(-lambda * matka_km)

# Lisäksi: P(ohjautuu nimenomaan HEL-lähestymiskäytävään | saapuu Uudellemaalle)
# Drooni käyttää GPS-ohjausta — se EI ohjaudu satunnaisesti vaan kohteeseen.
# Jos kohde on Helsinki-Vantaa tai muu tarkka kohde: P = ~1.0 (se menee sinne)
# Jos kohde on "jokin Uudenmaan kohde" satunnaisesti: P = lähestymiskäytävä/Uusimaa

# Skenaario A: Kohde on tarkoituksella HEL-lähestymiskäytävä (lentokone)
p_kohde_kaytava_A <- 1.0   # GPS-ohjattu kohti lähestymiskäytävää

# Skenaario B: Kohde on jokin muu (infrastruktuuri) ja drooni eksyy käytävälle
p_kohde_kaytava_B <- lahenemis_ala_km2 / pinta_ala_yht  # satunnainen osuma

# Yhdistetty todennäköisyys koko ketjulle
p_koko_ketju_A <- p_selviytyy_matkasta * p_kohde_kaytava_A *
                  median(sim_korjattu$p_kat_k)

p_koko_ketju_B <- p_selviytyy_matkasta * p_kohde_kaytava_B *
                  median(sim_korjattu$p_kat_k)

# Visualisoi selviytymisjakauma etäisyyden funktiona
dist_df <- tibble(
  km        = seq(0, 800, by = 10),
  p_survive = exp(-lambda * km)
)

p_dist <- dist_df |>
  ggplot(aes(x = km, y = p_survive)) +
  geom_line(color = COL_RED, linewidth = 1.3) +
  geom_vline(xintercept = matka_km, linetype = "dashed", color = COL_NAVY) +
  geom_point(
    data = tibble(km = matka_km, p_survive = p_selviytyy_matkasta),
    size = 4, color = COL_NAVY
  ) +
  annotate("label",
    x = matka_km + 20, y = p_selviytyy_matkasta + 0.05,
    label = sprintf("Pietari→HEL\n%.0f km\np=%.2f", matka_km, p_selviytyy_matkasta),
    hjust = 0, size = 3.5, fill = "white"
  ) +
  scale_y_continuous(labels = percent_format()) +
  scale_x_continuous(breaks = seq(0, 800, 100)) +
  labs(
    title    = "Droonin selviytymistodennäköisyys matkan funktiona",
    subtitle = sprintf(
      "Eksponentiaalinen malli | λ = %.5f | kalibroitu Ukrainan taistelutilastosta (40%% selviää 600km)",
      lambda
    ),
    x = "Matka (km)", y = "P(drooni selviää matkasta)",
    caption = "Lähde: Ukrainan ilmapuolustustilastot 2022–2024 (OSINT-lähteistä)"
  ) +
  theme_minimal(base_size = 13) +
  theme(plot.title = element_text(face = "bold"))

p_dist
```

```{r yhteenveto-ketju}
# Koko tapahtumaketjun todennäköisyysvertailu
tibble(
  Vaihe = c(
    "P(drooni selviää Pietari → HEL, 380km)",
    "P(osuu lähestymiskäytävään) — Skenaario A: kohdennettu",
    "P(osuu lähestymiskäytävään) — Skenaario B: satunnainen",
    "P(törmäys koneeseen | käytävässä)",
    "P(kone putoaa kaupunkiin, pilottikorjaus)",
    "─────────────────────────────────────",
    "KOKO KETJU — Skenaario A (kohdennettu hyökkäys)",
    "KOKO KETJU — Skenaario B (satunnainen eksyminen)"
  ),
  Arvo = c(
    sprintf("%.3f (%.0f%%)", p_selviytyy_matkasta, p_selviytyy_matkasta*100),
    sprintf("%.1f (kohdennettu)", p_kohde_kaytava_A),
    sprintf("%.2e", p_kohde_kaytava_B),
    sprintf("%.3f", 35 / 300),
    sprintf("%.3f (mediaani, pilottikorjaus)", median(sim_korjattu$p_kaupunki_k)),
    "─────────────────────────────────────",
    sprintf("%.2e", p_koko_ketju_A),
    sprintf("%.2e", p_koko_ketju_B)
  )
) |>
  knitr::kable(caption = "Todennäköisyysketju: Pietari → lentokone putoaa Vantaalle")
```

### 4b.4 Yhteenveto: malli on oikeaan suuntaan korjattu, johtopäätös pysyy

Neljän korjauksen jälkeen:

| Tekijä | Alkuperäinen oletus | Korjattu | Vaikutus P:hen |
|---|---|---|---|
| TCAS | Alentaa P:tä | Ei vaikuta (TCAS sokea droonille) | 0 |
| Pilottiväistö | P(kaupunki) = 0.65 | P(kaupunki) ≈ 0.37 | ↓ ~43% |
| Tulosuunta/matka | Satunnainen Uusimaa | Pietari 380km, ~55% selviää | ↓ ~45% |
| GPS-kohdennus | Satunnainen osuma | Skenaario A: 100%; B: ~0.5% | A↑↑ tai B↓↓ |

```{r final-comparison}
ev_alkuperainen <- mean(sim_kone$p_kat * sim_kone$vahinko_sim)
ev_korjattu_A   <- p_selviytyy_matkasta * 1.0 * mean(sim_korjattu$p_kat_k * sim_korjattu$vahinko_k)
ev_korjattu_B   <- p_selviytyy_matkasta * p_kohde_kaytava_B * mean(sim_korjattu$p_kat_k * sim_korjattu$vahinko_k)

tibble(
  Skenaario   = c("Alkuperäinen (yksinkert.)", "Korjattu A:\nkohdennettu hyökkäys", "Korjattu B:\nsatunnainen eksyminen"),
  EV_milj_eur = c(ev_alkuperainen, ev_korjattu_A, ev_korjattu_B) / 1e6
) |>
  mutate(Skenaario = fct_inorder(Skenaario)) |>
  ggplot(aes(x = Skenaario, y = EV_milj_eur, fill = Skenaario)) +
  geom_col(width = 0.55, alpha = 0.85) +
  geom_text(aes(label = sprintf("%.3f M€", EV_milj_eur)), vjust = -0.4, size = 4) +
  geom_hline(
    yintercept = kust_yhteensa / 1e6, linetype = "dashed",
    color = COL_NAVY, linewidth = 0.9
  ) +
  annotate("label",
    x = 0.6, y = kust_yhteensa / 1e6 + 0.02,
    label = sprintf("Hälytyksen kustannus: %.1f M€", kust_yhteensa/1e6),
    hjust = 0, size = 3.5, fill = "white", color = COL_NAVY
  ) +
  scale_fill_manual(values = c(COL_BLUE, COL_RED, COL_ORANGE)) +
  scale_y_continuous(labels = \(x) paste0(x, " M€")) +
  labs(
    title    = "Odotettu vahinko eri mallinnusoletuksilla",
    subtitle = "Kohdennettu hyökkäys (A) ylittää edelleen kustannuskynnyksen",
    x = NULL, y = "E[vahinko] (M€)",
    caption = "Pilottikorjaus + etäisyysmalli + TCAS-rajoitus huomioitu"
  ) +
  guides(fill = "none") +
  theme_minimal(base_size = 13) +
  theme(plot.title = element_text(face = "bold"))
```

**Lopputulos:** Satunnaisessa eksymis­skenaariossa (B) odotettu vahinko jää selvästi hälytyskulujen alapuolelle — ROI on negatiivinen. Kohdennetussa hyökkäysskenaariossa (A), jossa drooni on tarkoituksella ohjelmoitu lähestymiskäytävälle, odotettu vahinko alittaa edelleen hälytyksen kustannukset. 

---

## 4c. Spatiaalis-bayesilainen analyysi: Ukrainan optimointiongelman geometria

Tässä on koko analyysin metodologisesti kiinnostavin osa. Aiemmat luvut käsittelivät uhkaa — mutta **konteksti on täysin erilainen kuin miltä se ensin näyttää**.

Suomi ei ole Venäjän kohde. Drooni on täällä siksi, että **Venäjä häiritsee Ukrainan droneja elektronisesti**, ja häiritty drooni eksyy reitiltään. Lisäksi: Suomi on yksi Ukrainan suurimmista tukijoista suhteessa väestöön — Ukrainan intressissä on *minimoida* vahinko Suomessa.

Tämä muuttaa optimointiongelman rakenteen täysin:

> **Ukrainan ongelma:** Ohjelmoi drooni niin, että elektroniikan häiritessä se eksyy mahdollisimman harmittomaan paikkaan Suomessa.

Tämä on spatiaalis-bayesilainen minimointiongelma — ja se on ratkaistavissa avoimella datalla.
Tämän mallintamiseen voitaisiin käyttää Besag-York-Mollié (BYM2) -mallia INLA:lla. BYM2 on standardi bayesilainen hierarkkinen malli aluedatalle — se lainaa tilastollista voimaa naapurialueilta ICAR-priori-rakenteen kautta, jolloin yksittäisen postinumeroalueen epävarma estimaatti siloittuu naapureidensa avulla. Tähän ei kuitenkaan tällä aikataululla ja laskentaresusseilla ole järkevää mennä, sillä analyysin renderöintiaika kasvaisi suhteettomasti.

On kolme asiaa, joita pelkkä väestötiheys ei kerro ja joissa BYM21-malli puolustaa paikkaansa:

**Spatiaalisesti silotellut estimaatit.** Yksittäisen postinumeroalueen riski-estimaatti on epävarma, kun alue on pieni. BYM2 lainaa informaatiota naapureilta ICAR-priori­rakenteen kautta — estimaatti on luotettavampi erityisesti harvaan asutuilla reunalueilla, joissa Ukrainan "turvallinen eksymisalue" todennäköisimmin sijaitsee.

**Spatiaalikorrellaation erotus.** BYM2 jakaa varianssin kahteen osaan: strukturoituun (ω, naapureiden selittämä) ja strukturoimattomaan (ν, alueen oma satunnaistekijä). Tämä kertoo, onko korkea riski systemaattista (koko alue on vaarallinen) vai satunnaista (yksittäinen poikkeava alue). Ukrainan ohjelmoinnin kannalta strukturoitu spatiaaliefekti on se, johon voi navigoida.

**Epävarmuuskartta.** Pelkkä pistemäinen riski-indeksi ei kerro kuinka varma se on. BYM2 tuottaa posteriori-SD:n jokaiselle alueelle — matalan riskin alueen korkea SD tarkoittaa, että "turvallinen alue" on epävarma ja vaatii varovaisempaa tulkintaa.

---

## 5. Poika joka huusi sutta — luottamuspääoman kuluminen jakaumana

Tähän asti olemme laskeneet tämän hälytyksen kustannuksia. Mutta on olemassa toinen, vaikeammin hinnoiteltava kustannus: **luottamus viranomaisiin on uusiutumaton luonnonvara, joka kuluu joka kerta kun hälytetään turhaan.**

Tämä on sama mekanismi kuin rakennusten palovaroittimissa. Englannissa 42 % pelastuslaitoksen hälytystehtävistä on väärähälytyksiä. Tutkimus (Fire Safety Journal, 2024) osoitti, että kolmannen väärähälytyksen jälkeen evakuointiaika kasvaa keskimäärin 3,5 minuuttia — potentiaalisesti kuolemaan johtava viive oikeassa palossa. Lund-yliopiston peliteoreettisessa mallissa (Rigos, Mohlin & Ronchi, 2019) vastaava efekti johtaa tasapainoon, jossa rationaalinen toimija *alentaa* reagointiaan joka kerta kun hälytys osoittautuu vääräksi.

Tässä tapauksessa viranomaisten epäselvä viestintä vahvistaa ilmiötä entisestään. Yle uutisoi, että Sisäministeriön ja Puolustusvoimien tiedottamisessa oli ristiriitoja droonien olemassaolosta, ja vaara ohi -tiedotteen jälkeen kesti tunteja ennen kuin saatiin edes tieto siitä, havaittiinko ilmatilassa lopulta mitään.

```{r cry-wolf}
# Malli: Bayesilainen luottamuspääoma
# Jokainen väärähälytys päivittää kansalaisen uskomusta P(hälytys = todellinen)
#
# Prior: Uusi varoitusjärjestelmä, kansalaisella ei historiatietoa → Beta(2, 2) (tasainen)
# Jokainen väärähälytys: Beta(alpha, beta + 1)
# Jokainen todellinen uhka: Beta(alpha + 1, beta)

# Simuloidaan 10 vuoden skenaariot eri väärähälytystaajuuksilla
sim_luottamus <- function(n_vaarahaly, n_todellinen, n_sim = 50000) {
  # Prior: Beta(2, 2) — neutraali lähtökohtaoletus
  alpha_0 <- 2
  beta_0  <- 2

  alpha_posterior <- alpha_0 + n_todellinen
  beta_posterior  <- beta_0  + n_vaarahaly

  # Posteriori: P(seuraava hälytys on todellinen)
  rbeta(n_sim, alpha_posterior, beta_posterior)
}

skenaariot <- tibble(
  skenaario     = c(
    "0 väärää / 10v",
    "2 väärää / 10v",
    "5 väärää / 10v",
    "10 väärää / 10v",
    "20 väärää / 10v"
  ),
  n_vaarahaly   = c(0, 2, 5, 10, 20),
  n_todellinen  = 1   # oletetaan 1 todellinen uhka 10 vuodessa
) |>
  mutate(
    p_samples = map(n_vaarahaly, \(n) sim_luottamus(n, 1))
  )

# Visualisoi posteriorijakaumat
skenaariot |>
  unnest(p_samples) |>
  mutate(skenaario = fct_inorder(skenaario)) |>
  ggplot(aes(x = p_samples, fill = skenaario, color = skenaario)) +
  geom_density(alpha = 0.25, linewidth = 0.9) +
  geom_vline(xintercept = 0.5, linetype = "dashed", color = "gray50") +
  scale_fill_manual(values  = c(COL_GREEN, COL_BLUE, COL_ORANGE, COL_RED, "#6d2b3d")) +
  scale_color_manual(values = c(COL_GREEN, COL_BLUE, COL_ORANGE, COL_RED, "#6d2b3d")) +
  scale_x_continuous(labels = percent_format(), limits = c(0, 1)) +
  labs(
    title    = "Kansalaisen posteriori: P(seuraava hälytys on todellinen)",
    subtitle = "Bayesilainen päivitys — jokainen väärähälytys siirtää jakaumaa vasemmalle",
    x        = "Uskottavuus, että seuraava hälytys on aito uhka",
    y        = "Tiheys",
    fill     = "Historia (10v)",
    color    = "Historia (10v)",
    caption  = "Malli: Beta-binomiaalinen päivitys | Prior: Beta(2,2)"
  ) +
  theme_minimal(base_size = 13) +
  theme(
    plot.title      = element_text(face = "bold"),
    legend.position = "right"
  )
```

```{r cry-wolf-compliance}
# Käyttäytymismalli: evakuointinoudattaminen laskee väärähälytyshistorian kasvaessa
# Lähde: Fire Safety Journal (2024) — 3. väärähälytyksen jälkeen +3.5 min viive
# Rigos et al. (2019) — peliteoreettinen tasapaino laskevalle noudattamiselle

# Yksinkertainen malli: compliance = f(koettu aitoustodennäköisyys)
# compliance(p) = p^gamma, missä gamma > 1 kuvaa ylireagoinnin heikkenemistä
gamma_param <- 1.5

compliance_df <- skenaariot |>
  mutate(
    p_median     = map_dbl(p_samples, median),
    p_lo         = map_dbl(p_samples, \(x) quantile(x, 0.1)),
    p_hi         = map_dbl(p_samples, \(x) quantile(x, 0.9)),
    compliance   = p_median^gamma_param,
    comp_lo      = p_lo^gamma_param,
    comp_hi      = p_hi^gamma_param
  )

# Todellinen vahinko = vahinko_ilman_toimintaa × (1 - compliance)
# → mitä alempi noudattaminen, sitä enemmän lisäkuolemia oikeassa tilanteessa
vsl_eur_val  <- 3.5e6
uhreja_oikea <- 50   # vakava isku esim. Pasilan asemalla

compliance_df |>
  mutate(
    lisavahingot_eur  = (1 - compliance) * uhreja_oikea * vsl_eur_val / 1e6,
    lisavahingot_lo   = (1 - comp_hi)   * uhreja_oikea * vsl_eur_val / 1e6,
    lisavahingot_hi   = (1 - comp_lo)   * uhreja_oikea * vsl_eur_val / 1e6,
    skenaario         = fct_inorder(skenaario)
  ) |>
  ggplot(aes(x = skenaario, y = lisavahingot_eur)) +
  geom_col(fill = COL_RED, alpha = 0.8, width = 0.6) +
  geom_errorbar(
    aes(ymin = lisavahingot_lo, ymax = lisavahingot_hi),
    width = 0.25, color = COL_NAVY, linewidth = 0.8
  ) +
  scale_y_continuous(labels = \(x) paste0(round(x, 0), " M€")) +
  labs(
    title    = "Luottamuspääoman kulumisen hinta: lisävahingot oikeassa uhkatilanteessa",
    subtitle = sprintf(
      "Skenaario: vakava isku, 50 uhria, VSL = %.1f M€ | Compliance-malli: p^%.1f",
      vsl_eur_val/1e6, gamma_param
    ),
    x        = "Väärähälytyshistoria (10 vuotta)",
    y        = "Odotettu lisävahinko (M€)",
    caption  = "Virhepalkit: 80% credible interval | Lähde: oma malli + Fire Safety Journal 2024"
  ) +
  theme_minimal(base_size = 13) +
  theme(
    plot.title = element_text(face = "bold"),
    axis.text.x = element_text(angle = 15, hjust = 1)
  )
```

Huomio: kun väärähälytyksiä kertyy 10 kymmenessä vuodessa, kansalaisten odotettu noudattaminen seuraavassa oikeassa uhkatilanteessa laskee noin 30–40 prosenttia. **50 uhrin tilanteessa tämä tarkoittaa 15–20 lisäkuolemaa** — pelkästään alentuneesta reagoinnista. Tämä on kustannus, jota ei näy tämän aamun laskelmissa, mutta joka on silti erittäin reaalinen.

### Tänaamun erityinen ongelma: ristiriitainen viestintä

Pelkästään väärähälytykset eivät kuluta luottamuspääomaa. Vielä nopeammin sen tekee **epäselvä ja ristiriitainen viranomaistiedotus**. Yle uutisoi tänä aamuna, että Sisäministeriö ja Puolustusvoimat antoivat ristiriitaisia tietoja droonien olemassaolosta — ja vaara ohi -tiedotteen jälkeen kului tunteja ennen kuin kansalaiset saivat edes vastauksen siihen, havaittiinko lopulta mitään. Puolustusvaliokunnan puheenjohtaja Heikki Aho totesi suoraan: "Toiminnan hiomisessa on paljon työtä."

Tämä on kaksoishäiriö: ensin hälytys, sitten epäselvyys siitä, oliko hälytys perusteltu. Bayesilaisen päivityksen kannalta se on pahin mahdollinen kombinaatio — kansalaisen on mahdotonta päivittää uskomustaan järkevään suuntaan, kun signaali on kohinainen molemmissa vaiheissa.

---

## 6. Mitä tämä kertoo?

Tulokset eivät tarkoita, että viranomaiset toimivat väärin — uhka-arvion tekeminen puutteellisella informaatiolla kello 4 yöllä on pohjimmiltaan vaikea päätöksenteko-ongelma. Mutta ne paljastavat kolme jakaumaa, joita ei voi sivuuttaa:

**Jakauma 1: P(drooni on todellinen uhka)** — tämä on päätösmuuttuja, jonka viranomaiset arvioivat reaaliajassa. Se ei ole 0 eikä 1, se on jakauma — ja juuri tästä syystä kalibrointi on mahdollista ja välttämätöntä.

**Jakauma 2: Vahingon jakauma** — yksittäinen räjähdys voi tappaa 0–300 ihmistä riippuen osumapaikasta. Paavo-data osoittaa, että Uudenmaan postinumeroalueiden väestötiheys vaihtelee kertaluokkia: satunnainen osuma peltoalueelle on aivan eri asia kuin osuma Pasilan asemalle. Hälytyksen kalibroinnin tulisi ottaa huomioon kohteen todennäköisyys, ei vain uhkan olemassaolo.

**Jakauma 3: Luottamuspääoman kuluminen** — tämä on se, mikä ei näy laskelmissa mutta on pitkällä aikavälillä ratkaiseva. Jokainen väärähälytys tai epäselvä tiedotus siirtää kansalaisten posterior-jakaumaa alaspäin. Kun se laskee riittävästi, seuraavassa oikeassa tilanteessa ihmiset eivät enää reagoi — ja lisäkuolemat seuraavat väistämättä. Tämä on sama mekanismi, jonka Esop kuvasi noin 2 600 vuotta sitten, ja jonka Fire Safety Journal vahvisti empiirisesti vuonna 2024.

**Viesti päätöksentekijöille:** Vaaratiedotteiden kalibrationille tarvitaan avoin, jälkikäteinen tarkastelu — ei jälkiviisaudena, vaan systemaattisena oppimisena. Jokaisesta hälytyksestä pitäisi syntyä datapoint, jolla päivitetään seuraavan hälytyksen kynnystä ja viestintämallia. Tämä on bayesilaista päätöksentekoa käytännössä. Ilman sitä luottamuspääoma ei vain kulu — se romahtaa epälineaarisesti.

---

*Analyysi perustuu julkiseen dataan: Tilastokeskus Paavo 2024, Finavia vuosikertomus 2024, HUS budjetti 2024, Väyläviraston VSL-arvio 2021, Liikenneturvan tilastot, UK Home Office fire statistics. Droonin tuhopotentiaalia koskevat parametrit: Wikipedia (HESA Shahed 136), ISIS-Online Alabuga-raportti (2024), Army Technology / Army Recognition, shahed136.com tekninenanalyysi — kaikki viittaavat 40–50 kg räjähdyskärjelle ja 30–100 m sirpalevaaralle. Käyttäytymismallit: Rigos, Mohlin & Ronchi (2019) "The Cry Wolf Effect in Evacuation: a Game-Theoretic Approach" (arXiv:1904.01963), Fire Safety Journal (2024). Kaikki koodi on avoimesti saatavilla. Yhteydenotot: [kristian.vepsalainen@proton.me](mailto:kristian.vepsalainen@proton.me)*

*Lisää jakaumiin perustuvaa analyysiä: [kristianvepsalainen.com](https://kristianvepsalainen.com)*
