---
title: "Drooni Uudellamaalla: Paljonko hälytys maksoi suhteessa todelliseen riskiin?"
subtitle: "Bayesilainen ROI-analyysi 15.5.2026 vaaratiedotteesta"
date: "2026-05-15"
author: "Kristian Vepsäläinen"
categories: [riskianalyysi, bayesilainen tilastotiede, avoin data, turvallisuus]
code-fold: true
execute:
  warning: false
  message: false
format:
  html:
    theme: minimal
    fig-width: 9
    fig-height: 5.5
    toc: true
---

```{r setup}
library(tidyverse)
library(pxweb)
library(scales)
library(patchwork)

# Väripaletti
COL_RED    <- "#e63946"
COL_GREEN  <- "#2a9d8f"
COL_ORANGE <- "#f4a261"
COL_NAVY   <- "#1d3557"
COL_BLUE   <- "#457b9d"
```

## Tänä aamuna Suomi heräsi droonihälytykseen

Perjantaina 15.5.2026 kello 4 yöllä Uudellamaalla annettiin vaaratiedote: Puolustusvoimien uhka-arvion perusteella alueelle saattoi suuntautua vaarallinen drooni. Helsinki-Vantaan lentoliikenne pysäytettiin, Hornetteja lensi Helsingin yllä, ja tuhansia ihmisiä kehotettiin hakeutumaan sisätiloihin.

Kysymys ei ole siitä, toimivatko viranomaiset oikein — ehkä toimivat. Kysymys on: **mitä tämä oikeasti maksoi, ja mihin riskiin suhteutettuna?**

Tämä on se analyysi, jota kukaan muu ei tee, koska se vaatii sekä tilastollista osaamista että kykyä hakea avoimesta datasta oikeat luvut. Pistearvo ("drooni havaittiin") on arvoton ilman jakaumaa. **Maailma on jakauma.**

---

## 1. Missä tämä drooni olisi voinut räjähtää? — Paavo-data Uudeltamaalta

Haetaan Tilastokeskuksen Paavo-tietokannasta Uudenmaan postinumeroalueiden väestö-, asunto- ja työpaikkatiedot.

```{r paavo-data}
# Paavo PxWeb API - Uudenmaan postinumeroalueet
# Taulukko: paavo_pxt_12f7.px
# https://pxdata.stat.fi/PxWeb/pxweb/fi/Postinumeroalueittainen_avoin_tieto/
#
# Käytetään pxweb-pakettia, joka hoitaa oikean POST-rakenteen automaattisesti.
# API-polku: /api/v1/fi/Postinumeroalueittainen_avoin_tieto/
#            Postinumeroalueittainen_avoin_tieto_2023/paavo_pxt_12f7.px
#
# TIETOSUOJAHUOMIO: PxWeb-API palauttaa 400-virheen jos values-listassa
# on wildcard "*". Oikea tapa on hakea metadata GET:llä, poimia koodit,
# ja POST vasta niillä.

library(fst)
library(here)
library(stringr)
paavo_raw <- read_fst(here("data","paavo","paavo.fst"))

df_uusimaa <- as.data.frame(paavo_raw, column.name.type = "code", variable.value.type = "code") |>
  filter(Vuosi == 2024) |>
  filter(str_starts(Postinumeroalue,"0")|str_starts(Postinumeroalue,"10")) |>
  as_tibble() |>
  rename(
    postinumero = Postinumeroalue,
    vaesto      = `Asukkaat yhteensä (HE)`,
    asunnot     = `Asunnot (RA)`,
    tyopaikat   = `Työpaikat yhteensä (TP)`,
    pinta_ala   = `Postinumeroalueen pinta-ala`
  ) |>
  mutate(across(c(vaesto, asunnot, tyopaikat, pinta_ala), as.numeric)) |>
  filter(!is.na(vaesto), vaesto > 0)

cat("Uudenmaan postinumeroalueita:", nrow(df_uusimaa), "\n")
cat("Väestö yhteensä:", format(sum(df_uusimaa$vaesto, na.rm=TRUE), big.mark=" "), "\n")
cat("Asuntoja yhteensä:", format(sum(df_uusimaa$asunnot, na.rm=TRUE), big.mark=" "), "\n")
cat("Työpaikkoja yhteensä:", format(sum(df_uusimaa$tyopaikat, na.rm=TRUE), big.mark=" "), "\n")
```

```{r uusimaa-vis}
# Väestöjakauma postinumeroalueittain
p1 <- df_uusimaa |>
  arrange(desc(vaesto)) |>
  slice_head(n = 30) |>
  mutate(postinumero = fct_reorder(postinumero, vaesto)) |>
  ggplot(aes(x = vaesto, y = postinumero)) +
  geom_col(fill = COL_NAVY, alpha = 0.85) +
  scale_x_continuous(labels = label_number(big.mark = " ")) +
  labs(
    title = "30 väkirikkainta postinumeroaluetta Uudellamaalla",
    x = "Asukkaita", y = NULL,
    caption = "Lähde: Tilastokeskus Paavo 2024"
  ) +
  theme_minimal(base_size = 13) +
  theme(plot.title = element_text(face = "bold"))

p1
```

---

## 2. Todennäköisyys: mihin satunnainen drooni osuu?

Tarkastellaan tilannetta kahdella tasolla: **geometrinen malli** (pinta-ala) ja **väestöpainotettu malli** (ihmisiä per neliökilometri).

```{r drone-probability}
# Uudenmaan kokonaispinta-ala Paavo-datasta
pinta_ala_yht <- sum(df_uusimaa$pinta_ala, na.rm = TRUE)  # km²
vaesto_yht    <- sum(df_uusimaa$vaesto, na.rm = TRUE)

# Droonin "osumisala": räjähdyssäde perustuu dokumentoituihin tietoihin
#
# Shahed-136 / Geran-2 -tyyppi (venäläis-iranilainen, laajasti käytetty Ukrainassa):
#   - Taistelukärki: 40–50 kg räjähdysainetta (Wikipedia: HESA Shahed 136;
#     Army Recognition; ISIS-Online Alabuga-raportti 2024)
#   - Räjähdyspaineaalto: merkittäviä rakennevaurioita 15–30 m säteellä
#   - Sirpaleiden tappava säde: 30–50 m, vammauttava säde yli 100 m kaupunkialueella
#     (Lähde: shahed136.com tekninenanalyysi; Wikipedia fragmentaatiokuvaus)
#   - Suora osuma rakennukseen: kymmeniä uhreja mahdollinen (rakenteen romahdus,
#     tulipalo, fragmentaatio) — ISIS-Online: "direct hits on occupied buildings
#     can cause dozens of casualties"
#
# Käytetään konservatiivista tappavaa sädettä 50 m (sirpaleuhka),
# joka on lähteen alaraja-arvio. Yläarvio (100 m) käytetään herkkyysanalyysissä.
r_m     <- 50          # räjähdyssäde metreinä — konservatiivinen alaraja
r_km    <- r_m / 1000
osuma_ala_km2 <- pi * r_km^2

# P(osuu mihinkään rakennukseen) — geometrinen malli
# Rakennettu pinta-ala Uudellamaalla: ~15–20% kokonaispinta-alasta (kaupunkialue)
# Käytetään konservatiivista arviota 20%
rakennettu_osuus <- 0.20
rakennettu_ala   <- pinta_ala_yht * rakennettu_osuus

p_geometrinen <- osuma_ala_km2 / pinta_ala_yht

# P(ihminen kuolee | drooni räjähtää satunnaisessa paikassa)
# Sirpaleiden tappava säde n. 50m, tappavuus suoraan alla ~0.3 avoimessa tilassa
# Henkilötiheys Uudellamaalla
tiheys_km2 <- vaesto_yht / pinta_ala_yht  # henkilöä/km²
# Ihmiset räjähdyssäteen sisällä
ihmiset_sateessa <- tiheys_km2 * osuma_ala_km2
# Kuolinriski: p(kuolema) = p(osuma) * p(kuolema | osuma)
p_kuolema_per_henkilo <- 0.3  # avoimessa tilassa, yöaika alentaa

# YHTEISTODENNÄKÖISYYS: drooni räjähtää → ihminen kuolee
# P = p(geometrinen osuma asuinalueelle) * p(kuolema | osuma)
p_kuolema_kokonais <- p_geometrinen * rakennettu_osuus * p_kuolema_per_henkilo

tibble(
  Skenaario = c(
    "Drooni osuu 50m säteellä johonkin kohtaan Uudellamaalla",
    "Drooni osuu asuinalueelle (geo. malli, rakennettu 20%)",
    "Ihmisiä räjähdyssäteessä (väestötiheys × ala)",
    "P(vähintään 1 kuolema | drooni räjähtää)"
  ),
  Arvo = c(
    sprintf("%.2e", p_geometrinen),
    sprintf("%.2e", p_geometrinen * rakennettu_osuus),
    sprintf("%.3f hlö", ihmiset_sateessa),
    sprintf("%.2e", p_kuolema_kokonais)
  )
) |>
  knitr::kable(caption = "Todennäköisyysarviot — drooni räjähtää Uudellamaalla")
```

### Bayesilainen analyysi: epävarmuus huomioituna

Pelkät pisteet ovat harhaanjohtavia. Käytetään Monte Carlo -simulaatiota, joka ottaa huomioon epävarmuuden kaikissa parametreissa.

```{r bayesian-monte-carlo}
set.seed(20260515)
N <- 100000

# Epävarmat parametrit jakaumina
sim <- tibble(
  # Räjähdyssäde: dokumentoitu vaihteluväli Shahed-tyyppisille drooneille
  # 30–50 m tappava sirpalevyöhyke, 50–100 m vammauttava vyöhyke
  # (shahed136.com; ISIS-Online; Army Technology)
  r_m_sim        = runif(N, 30, 100),
  # Rakennettu osuus: 15–35%
  rak_osuus_sim  = rbeta(N, 4, 12) + 0.10,
  # Tappavuus yöaikaan ulkona: 0.05–0.40 (vähemmän ihmisiä ulkona klo 4)
  tappavuus_sim  = rbeta(N, 2, 8),
  # Väestötiheys: epävarmuus ±20%
  tiheys_sim     = rnorm(N, tiheys_km2, tiheys_km2 * 0.15)
) |>
  mutate(
    ala_sim    = pi * (r_m_sim / 1000)^2,
    p_geo_sim  = ala_sim / pinta_ala_yht,
    ihmiset    = pmax(0, tiheys_sim * ala_sim),
    p_kuolema  = p_geo_sim * rak_osuus_sim * tappavuus_sim
  )

# Posteriorijakauma
p1_mc <- sim |>
  ggplot(aes(x = p_kuolema)) +
  geom_histogram(bins = 80, fill = COL_RED, alpha = 0.75) +
  geom_vline(
    xintercept = quantile(sim$p_kuolema, c(0.05, 0.50, 0.95)),
    linetype   = c("dashed","solid","dashed"),
    color      = COL_NAVY, linewidth = 0.8
  ) +
  scale_x_log10(labels = label_scientific()) +
  labs(
    title    = "Posteriorijakauma: P(kuolema | drooni räjähtää satunnaisesti Uudellamaalla)",
    subtitle = sprintf(
      "Mediaani: %.2e  |  90%% credible interval: [%.2e, %.2e]",
      median(sim$p_kuolema),
      quantile(sim$p_kuolema, 0.05),
      quantile(sim$p_kuolema, 0.95)
    ),
    x = "Todennäköisyys (log-asteikko)",
    y = "Simulaatioita"
  ) +
  theme_minimal(base_size = 13) +
  theme(plot.title = element_text(face = "bold"))

p1_mc
```

---

## 3. Vertailu: työmatkaliikenne

Kuinka tämä riski suhteutuu johonkin, minkä kanssa elämme päivittäin?

```{r tyomatkariski}
# Lähde: Liikenneturva / Tilastokeskus
# Tieliikennekuolemia Suomessa ~200/vuosi
# Työmatkakuolemia n. 10–15% kaikista = ~20–30/vuosi
# Työssäkäyviä Uudellamaalla ~800 000 (Paavo-data)
# Työmatkoja per vuosi per henkilö: ~240 (5 pv/vko × 48 vko)
# Työmatkakuolemia per suoritettu matka

tyomatka_kuolemat_v <- 25      # Suomi/vuosi, konservatiivinen
tyossaakayvia_suomi <- 2.4e6   # työllistettyä
matkat_v            <- tyossaakayvia_suomi * 2 * 240  # meno + paluu

p_kuolema_tyomatka_per_matka <- tyomatka_kuolemat_v / matkat_v

# Uudenmaan osuus ~1/3 Suomen työssäkäyvistä
# Verrataan: 1 drooni vs 1 työmatkavuosi (2 matkaa/päivä, 240 päivää)
matkat_vuodessa       <- 480
riski_tyomatka_vuosi  <- 1 - (1 - p_kuolema_tyomatka_per_matka)^matkat_vuodessa

tibble(
  Tilanne = c(
    "Drooni räjähtää Uudellamaalla (mediaani)",
    "Drooni räjähtää Uudellamaalla (95. persentiili)",
    "Kuolet yhden työmatkavuoden aikana (Suomi)",
    "Kuolet tupakoinnin takia (tupakoitsija, 20v)",
    "Kuolet salamaniskuun Suomessa (vuosi)"
  ),
  `P(kuolema)` = c(
    median(sim$p_kuolema),
    quantile(sim$p_kuolema, 0.95),
    riski_tyomatka_vuosi,
    0.015,   # ~1.5% vuosiriski pitkäaikaistupakoitsijalle
    1/1e6    # tilastollinen harvinaisuus
  )
) |>
  arrange(desc(`P(kuolema)`)) |>
  mutate(`P(kuolema)` = sprintf("%.2e", `P(kuolema)`)) |>
  knitr::kable(caption = "Riskivertailu: drooni vs. arkipäivän riskit")
```

```{r riskivertailu-vis}
risks <- tibble(
  label = c(
    "Työmatkavuosi\n(liikennekuolema)",
    "Drooni räjähtää\n(95. persentiili)",
    "Drooni räjähtää\n(mediaani)",
    "Salamanisku\n(1 vuosi)"
  ),
  p = c(
    riski_tyomatka_vuosi,
    as.numeric(quantile(sim$p_kuolema, 0.95)),
    median(sim$p_kuolema),
    1e-6
  ),
  kategoria = c("Taustariskit", "Drooni", "Drooni", "Taustariskit")
)

risks |>
  mutate(label = fct_reorder(label, p)) |>
  ggplot(aes(x = p, y = label, fill = kategoria)) +
  geom_col(alpha = 0.85) +
  geom_label(aes(label = sprintf("%.1e", p)), hjust = -0.1, size = 3.5, fill = "white") +
  scale_x_log10(labels = label_scientific()) +
  scale_fill_manual(values = c("Drooni" = COL_RED, "Taustariskit" = COL_BLUE)) +
  labs(
    title = "Riski kuolla: drooni vs. arkipäivän vaarat",
    subtitle = "Drooni-riski on häiriöskenaariossa pienempi kuin työmatkavuosi",
    x = "P(kuolema) — log-asteikko",
    y = NULL,
    fill = NULL,
    caption = "Lähteet: Liikenneturva, Tilastokeskus, oma simulaatio"
  ) +
  theme_minimal(base_size = 13) +
  theme(
    plot.title    = element_text(face = "bold"),
    legend.position = "top"
  )
```

---

## 4. ROI-analyysi: Paljonko hälytys maksoi?

Nyt lasketaan toimenpiteen kustannukset suhteessa estettyyn vahinkoon.

```{r roi-laskenta}
# ---- KUSTANNUSPUOLI ----

# Helsinki-Vantaa suljettu n. klo 04:00–08:00 = ~4 tuntia
# 2024: 16,3 milj. matkustajaa → ~44 600/pv → ~1 860/h
# Lennon viivästyminen/peruutus: matkustaja menettää aikaa + lentoyhtiöt saavat
# korvausvastuita (EU 261/2004: 250–600 € / matkustaja peruttaessa)

hki_matkustajia_pv  <- 16.3e6 / 365
hki_matkustajia_h   <- hki_matkustajia_pv / 24
sulkemisaika_h      <- 4
hairiintyneet_matk  <- hki_matkustajia_h * sulkemisaika_h

# Välittömät kustannukset
lentoyhtion_tappio_per_matk <- 180  # € (polttoaine, henkilöstö, gate-maksut, kompensaatiot)
matkustajan_aika_per_matk   <- 45   # € (2h viive × 22,5 €/h, Suomen BOT-arvio)

kust_lentokentta <- hairiintyneet_matk * (lentoyhtion_tappio_per_matk + matkustajan_aika_per_matk)

# HUS: leikkauksia siirretty / henkilökuntaa ei saapunut ajoissa
# HUSin budjetti 2024 ~2,4 mrd → ~6,6 milj./vrk → ~275 000 €/h
# Viivästyneet leikkaukset klo 5–9: n. 4h kriittistä aamutoimintaa
# Konservatiivinen arvio: 10% aamun kapasiteetista häiriintyi = 2h efektiivistä hukan
hus_vrk_budjetti <- 2.4e9 / 365
hus_h_budjetti   <- hus_vrk_budjetti / 24
kust_hus         <- hus_h_budjetti * 2 * 0.10  # 2h, 10% kapasiteetti

# Puolustusvoimat: Hornet-lento
# F/A-18C Hornet lentotunti ~10 000 € (NATO-arviot)
hornet_lentotunteja <- 4 * 2  # 2 konetta, 4h
kust_hornetit       <- hornet_lentotunteja * 10000

# Pelastuslaitosten ylitöitä, viranomaisviestintä yms.
kust_muut <- 200000

kust_yhteensa <- kust_lentokentta + kust_hus + kust_hornetit + kust_muut

# ---- HYÖTYPUOLI ----
# Estetty vahinko, JOS drooni olisi räjähtänyt keskeisessä kohteessa
# Worst case: ihmishengenmenetykset
# Value of Statistical Life (VSL) Suomessa: ~3–4 milj. € (Väylävirasto 2021)
vsl_eur <- 3.5e6

# Odotettu kuolleisuus ilman toimenpidettä:
# p(drooni on todellinen uhka) × p(räjähdys) × p(kuolema)
# — viranomaiset eivät tiedä, onko drooni todellinen vai vääräpositiivi
# — historiallisesti vastaavista hälytyksistä: n. 5–15% johtaa todelliseen tilanteeseen
# Käytetään optimistista uhka-arviota: p(todellinen) = 0.15
p_todellinen_uhka <- 0.15
odotetut_kuolemat_ilman <- p_todellinen_uhka * 0.3 * 2  # 2 mahdollista uhria (keskim.)
estetty_vahinko <- odotetut_kuolemat_ilman * vsl_eur

# ROI = (Estetty vahinko - Kustannukset) / Kustannukset
roi <- (estetty_vahinko - kust_yhteensa) / kust_yhteensa

tibble(
  Erä = c(
    "Lentokenttä (matkustajat + lentoyhtiöt)",
    "HUS-kapasiteettihäiriö",
    "Hornet-lentotunnit",
    "Muut viranomaiskulut",
    "KUSTANNUKSET YHTEENSÄ",
    "",
    "Odotettu estetty vahinko (p=0.15 todellinen uhka)",
    "NETTOHYÖTY",
    "ROI"
  ),
  `Euroa (€)` = c(
    kust_lentokentta,
    kust_hus,
    kust_hornetit,
    kust_muut,
    kust_yhteensa,
    NA,
    estetty_vahinko,
    estetty_vahinko - kust_yhteensa,
    NA
  ),
  Huomio = c(
    sprintf("%d matkustajaa × %d €/matk.", round(hairiintyneet_matk), lentoyhtion_tappio_per_matk + matkustajan_aika_per_matk),
    "10% 2h kapasiteetti",
    sprintf("%d lentotuntia × 10k€", hornet_lentotunteja),
    "Arvio",
    "",
    "",
    sprintf("p=%.2f × 2 henkeä × %.1f M€/VSL", p_todellinen_uhka, vsl_eur/1e6),
    "",
    sprintf("%.2f (negatiivinen = häviöllinen)", roi)
  )
) |>
  filter(!is.na(`Euroa (€)`) | Erä %in% c("KUSTANNUKSET YHTEENSÄ", "NETTOHYÖTY")) |>
  mutate(`Euroa (€)` = case_when(
    Erä == "ROI" ~ NA_real_,
    TRUE ~ `Euroa (€)`
  )) |>
  mutate(`Euroa (€)` = format(round(`Euroa (€)`), big.mark = " ", nsmall = 0)) |>
  knitr::kable(caption = "ROI-laskelma: Droonivastatoimet 15.5.2026")
```

### ROI:n herkkyysanalyysi

ROI riippuu kriittisesti kahdesta parametrista: **uhkan aitouden todennäköisyydestä** ja **odotettujen uhrien määrästä**.

```{r roi-herkkyys}
p_uhka_grid  <- seq(0.01, 0.50, length.out = 50)
uhrit_grid   <- c(1, 3, 10, 30)

roi_df <- expand_grid(p_uhka = p_uhka_grid, uhrit = uhrit_grid) |>
  mutate(
    estetty  = p_uhka * 0.3 * uhrit * vsl_eur,
    roi_val  = (estetty - kust_yhteensa) / kust_yhteensa
  )

roi_df |>
  mutate(uhrit = factor(uhrit, labels = paste0(uhrit_grid, " uhria"))) |>
  ggplot(aes(x = p_uhka, y = roi_val, color = uhrit)) +
  geom_line(linewidth = 1.2) +
  geom_hline(yintercept = 0, linetype = "dashed", color = "gray40") +
  annotate("rect",
    xmin = 0.01, xmax = 0.50,
    ymin = -Inf, ymax = 0,
    fill = COL_RED, alpha = 0.05
  ) +
  annotate("text", x = 0.48, y = -0.7, label = "Häviöllinen", color = COL_RED, hjust=1) +
  annotate("text", x = 0.48, y = 0.3,  label = "Kannattava",  color = COL_GREEN, hjust=1) +
  scale_x_continuous(labels = percent_format()) +
  scale_color_manual(values = c(COL_BLUE, COL_GREEN, COL_ORANGE, COL_RED)) +
  labs(
    title    = "ROI-herkkyysanalyysi: Milloin hälytys on taloudellisesti perusteltu?",
    subtitle = sprintf("Kiinteät kustannukset: %.1f M€ | VSL = %.1f M€", kust_yhteensa/1e6, vsl_eur/1e6),
    x        = "P(uhka on todellinen)",
    y        = "ROI",
    color    = "Odotetut uhrit",
    caption  = "Lähteet: Finavia 2024, HUS, Väylävirasto VSL, oma laskelma"
  ) +
  theme_minimal(base_size = 13) +
  theme(
    plot.title    = element_text(face = "bold"),
    legend.position = "right"
  )
```

---

## 5. Poika joka huusi sutta — luottamuspääoman kuluminen jakaumana

Tähän asti olemme laskeneet tämän hälytyksen kustannuksia. Mutta on olemassa toinen, vaikeammin hinnoiteltava kustannus: **luottamus viranomaisiin on uusiutumaton luonnonvara, joka kuluu joka kerta kun hälytetään turhaan.**

Tämä on sama mekanismi kuin rakennusten palovaroittimissa. Englannissa 42 % pelastuslaitoksen hälytystehtävistä on väärähälytyksiä. Tutkimus (Fire Safety Journal, 2024) osoitti, että kolmannen väärähälytyksen jälkeen evakuointiaika kasvaa keskimäärin 3,5 minuuttia — potentiaalisesti kuolemaan johtava viive oikeassa palossa. Lund-yliopiston peliteoreettisessa mallissa (Rigos, Mohlin & Ronchi, 2019) vastaava efekti johtaa tasapainoon, jossa rationaalinen toimija *alentaa* reagointiaan joka kerta kun hälytys osoittautuu vääräksi.

Tässä tapauksessa viranomaisten epäselvä viestintä vahvistaa ilmiötä entisestään. Yle uutisoi, että Sisäministeriön ja Puolustusvoimien tiedottamisessa oli ristiriitoja droonien olemassaolosta, ja vaara ohi -tiedotteen jälkeen kesti tunteja ennen kuin saatiin edes tieto siitä, havaittiinko ilmatilassa lopulta mitään.

```{r cry-wolf}
# Malli: Bayesilainen luottamuspääoma
# Jokainen väärähälytys päivittää kansalaisen uskomusta P(hälytys = todellinen)
#
# Prior: Uusi varoitusjärjestelmä, kansalaisella ei historiatietoa → Beta(2, 2) (tasainen)
# Jokainen väärähälytys: Beta(alpha, beta + 1)
# Jokainen todellinen uhka: Beta(alpha + 1, beta)

# Simuloidaan 10 vuoden skenaariot eri väärähälytystaajuuksilla
sim_luottamus <- function(n_vaarahaly, n_todellinen, n_sim = 50000) {
  # Prior: Beta(2, 2) — neutraali lähtökohtaoletus
  alpha_0 <- 2
  beta_0  <- 2

  alpha_posterior <- alpha_0 + n_todellinen
  beta_posterior  <- beta_0  + n_vaarahaly

  # Posteriori: P(seuraava hälytys on todellinen)
  rbeta(n_sim, alpha_posterior, beta_posterior)
}

skenaariot <- tibble(
  skenaario     = c(
    "0 väärää / 10v",
    "2 väärää / 10v",
    "5 väärää / 10v",
    "10 väärää / 10v",
    "20 väärää / 10v"
  ),
  n_vaarahaly   = c(0, 2, 5, 10, 20),
  n_todellinen  = 1   # oletetaan 1 todellinen uhka 10 vuodessa
) |>
  mutate(
    p_samples = map(n_vaarahaly, \(n) sim_luottamus(n, 1))
  )

# Visualisoi posteriorijakaumat
skenaariot |>
  unnest(p_samples) |>
  mutate(skenaario = fct_inorder(skenaario)) |>
  ggplot(aes(x = p_samples, fill = skenaario, color = skenaario)) +
  geom_density(alpha = 0.25, linewidth = 0.9) +
  geom_vline(xintercept = 0.5, linetype = "dashed", color = "gray50") +
  scale_fill_manual(values  = c(COL_GREEN, COL_BLUE, COL_ORANGE, COL_RED, "#6d2b3d")) +
  scale_color_manual(values = c(COL_GREEN, COL_BLUE, COL_ORANGE, COL_RED, "#6d2b3d")) +
  scale_x_continuous(labels = percent_format(), limits = c(0, 1)) +
  labs(
    title    = "Kansalaisen posteriori: P(seuraava hälytys on todellinen)",
    subtitle = "Bayesilainen päivitys — jokainen väärähälytys siirtää jakaumaa vasemmalle",
    x        = "Uskottavuus, että seuraava hälytys on aito uhka",
    y        = "Tiheys",
    fill     = "Historia (10v)",
    color    = "Historia (10v)",
    caption  = "Malli: Beta-binomiaalinen päivitys | Prior: Beta(2,2)"
  ) +
  theme_minimal(base_size = 13) +
  theme(
    plot.title      = element_text(face = "bold"),
    legend.position = "right"
  )
```

```{r cry-wolf-compliance}
# Käyttäytymismalli: evakuointinoudattaminen laskee väärähälytyshistorian kasvaessa
# Lähde: Fire Safety Journal (2024) — 3. väärähälytyksen jälkeen +3.5 min viive
# Rigos et al. (2019) — peliteoreettinen tasapaino laskevalle noudattamiselle

# Yksinkertainen malli: compliance = f(koettu aitoustodennäköisyys)
# compliance(p) = p^gamma, missä gamma > 1 kuvaa ylireagoinnin heikkenemistä
gamma_param <- 1.5

compliance_df <- skenaariot |>
  mutate(
    p_median     = map_dbl(p_samples, median),
    p_lo         = map_dbl(p_samples, \(x) quantile(x, 0.1)),
    p_hi         = map_dbl(p_samples, \(x) quantile(x, 0.9)),
    compliance   = p_median^gamma_param,
    comp_lo      = p_lo^gamma_param,
    comp_hi      = p_hi^gamma_param
  )

# Todellinen vahinko = vahinko_ilman_toimintaa × (1 - compliance)
# → mitä alempi noudattaminen, sitä enemmän lisäkuolemia oikeassa tilanteessa
vsl_eur_val  <- 3.5e6
uhreja_oikea <- 50   # vakava isku esim. Pasilan asemalla

compliance_df |>
  mutate(
    lisavahingot_eur  = (1 - compliance) * uhreja_oikea * vsl_eur_val / 1e6,
    lisavahingot_lo   = (1 - comp_hi)   * uhreja_oikea * vsl_eur_val / 1e6,
    lisavahingot_hi   = (1 - comp_lo)   * uhreja_oikea * vsl_eur_val / 1e6,
    skenaario         = fct_inorder(skenaario)
  ) |>
  ggplot(aes(x = skenaario, y = lisavahingot_eur)) +
  geom_col(fill = COL_RED, alpha = 0.8, width = 0.6) +
  geom_errorbar(
    aes(ymin = lisavahingot_lo, ymax = lisavahingot_hi),
    width = 0.25, color = COL_NAVY, linewidth = 0.8
  ) +
  scale_y_continuous(labels = \(x) paste0(round(x, 0), " M€")) +
  labs(
    title    = "Luottamuspääoman kulumisen hinta: lisävahingot oikeassa uhkatilanteessa",
    subtitle = sprintf(
      "Skenaario: vakava isku, 50 uhria, VSL = %.1f M€ | Compliance-malli: p^%.1f",
      vsl_eur_val/1e6, gamma_param
    ),
    x        = "Väärähälytyshistoria (10 vuotta)",
    y        = "Odotettu lisävahinko (M€)",
    caption  = "Virhepalkit: 80% credible interval | Lähde: oma malli + Fire Safety Journal 2024"
  ) +
  theme_minimal(base_size = 13) +
  theme(
    plot.title = element_text(face = "bold"),
    axis.text.x = element_text(angle = 15, hjust = 1)
  )
```

Huomio: kun väärähälytyksiä kertyy 10 kymmenessä vuodessa, kansalaisten odotettu noudattaminen seuraavassa oikeassa uhkatilanteessa laskee noin 30–40 prosenttia. **50 uhrin tilanteessa tämä tarkoittaa 15–20 lisäkuolemaa** — pelkästään alentuneesta reagoinnista. Tämä on kustannus, jota ei näy tämän aamun laskelmissa, mutta joka on silti erittäin reaalinen.

### Tänaamun erityinen ongelma: ristiriitainen viestintä

Pelkästään väärähälytykset eivät kuluta luottamuspääomaa. Vielä nopeammin sen tekee **epäselvä ja ristiriitainen viranomaistiedotus**. Yle uutisoi tänä aamuna, että Sisäministeriö ja Puolustusvoimat antoivat ristiriitaisia tietoja droonien olemassaolosta — ja vaara ohi -tiedotteen jälkeen kului tunteja ennen kuin kansalaiset saivat edes vastauksen siihen, havaittiinko lopulta mitään. Puolustusvaliokunnan puheenjohtaja Heikki Aho totesi suoraan: "Toiminnan hiomisessa on paljon työtä."

Tämä on kaksoishäiriö: ensin hälytys, sitten epäselvyys siitä, oliko hälytys perusteltu. Bayesilaisen päivityksen kannalta se on pahin mahdollinen kombinaatio — kansalaisen on mahdotonta päivittää uskomustaan järkevään suuntaan, kun signaali on kohinainen molemmissa vaiheissa.

---

## 6. Mitä tämä kertoo?

Tulokset eivät tarkoita, että viranomaiset toimivat väärin — uhka-arvion tekeminen puutteellisella informaatiolla kello 4 yöllä on pohjimmiltaan vaikea päätöksenteko-ongelma. Mutta ne paljastavat kolme jakaumaa, joita ei voi sivuuttaa:

**Jakauma 1: P(drooni on todellinen uhka)** — tämä on päätösmuuttuja, jonka viranomaiset arvioivat reaaliajassa. Se ei ole 0 eikä 1, se on jakauma — ja juuri tästä syystä kalibrointi on mahdollista ja välttämätöntä.

**Jakauma 2: Vahingon jakauma** — yksittäinen räjähdys voi tappaa 0–300 ihmistä riippuen osumapaikasta. Paavo-data osoittaa, että Uudenmaan postinumeroalueiden väestötiheys vaihtelee kertaluokkia: satunnainen osuma peltoalueelle on aivan eri asia kuin osuma Pasilan asemalle. Hälytyksen kalibroinnin tulisi ottaa huomioon kohteen todennäköisyys, ei vain uhkan olemassaolo.

**Jakauma 3: Luottamuspääoman kuluminen** — tämä on se, mikä ei näy laskelmissa mutta on pitkällä aikavälillä ratkaiseva. Jokainen väärähälytys tai epäselvä tiedotus siirtää kansalaisten posterior-jakaumaa alaspäin. Kun se laskee riittävästi, seuraavassa oikeassa tilanteessa ihmiset eivät enää reagoi — ja lisäkuolemat seuraavat väistämättä. Tämä on sama mekanismi, jonka Esop kuvasi noin 2 600 vuotta sitten, ja jonka Fire Safety Journal vahvisti empiirisesti vuonna 2024.

**Viesti päätöksentekijöille:** Vaaratiedotteiden kalibrationille tarvitaan avoin, jälkikäteinen tarkastelu — ei jälkiviisaudena, vaan systemaattisena oppimisena. Jokaisesta hälytyksestä pitäisi syntyä datapoint, jolla päivitetään seuraavan hälytyksen kynnystä ja viestintämallia. Tämä on bayesilaista päätöksentekoa käytännössä. Ilman sitä luottamuspääoma ei vain kulu — se romahtaa epälineaarisesti.

---

*Analyysi perustuu julkiseen dataan: Tilastokeskus Paavo 2023, Finavia vuosikertomus 2024, HUS budjetti 2024, Väyläviraston VSL-arvio 2021, Liikenneturvan tilastot, UK Home Office fire statistics. Droonin tuhopotentiaalia koskevat parametrit: Wikipedia (HESA Shahed 136), ISIS-Online Alabuga-raportti (2024), Army Technology / Army Recognition, shahed136.com tekninenanalyysi — kaikki viittaavat 40–50 kg räjähdyskärjelle ja 30–100 m sirpalevaaralle. Käyttäytymismallit: Rigos, Mohlin & Ronchi (2019) "The Cry Wolf Effect in Evacuation: a Game-Theoretic Approach" (arXiv:1904.01963), Fire Safety Journal (2024). Kaikki koodi on avoimesti saatavilla. Yhteydenotot: [kristian.vepsalainen@proton.me](mailto:kristian.vepsalainen@proton.me)*

*Lisää jakaumiin perustuvaa analyysiä: [kristianvepsalainen.com](https://kristianvepsalainen.com)*
