---
title: "Eduskunnan hiljaiset"
subtitle: "Eduskunta jakaumana, osa 5: keitä ovat ne, jotka eivät puhu?"
description: >
  Osa kansanedustajista ei juuri käytä täysistuntopuheenvuoroja. Ketkä he ovat —
  ja ovatko he oikeasti passiivisia? Ennustemalli ja monilähdeaineisto antavat
  yllättävän vastauksen.
date: 2026-07-30
author: "Kristian Vepsäläinen"
categories: [eduskunta, avoin data, ennustemalli, logistinen regressio]
format:
  html:
    toc: true
    toc-title: "Sisällys"
    code-fold: true
    code-summary: "Näytä koodi"
execute: { warning: false, message: false, echo: true }
---

## Uutiskoukku: hiljainen kansanedustaja

Osassa 3 näimme, että puheaika keskittyy voimakkaasti. Toinen puoli samasta
jakaumasta on kiinnostavampi: **hiljainen häntä**. Ketkä vaikenevat — ja tarkoittaako
vaikeneminen passiivisuutta?

```{r setup}
#| cache: false
library(tidyverse); library(here); library(qs2); library(ggdist); library(scales); library(brms)
select <- dplyr::select; filter <- dplyr::filter
set.seed(20270418)
pal <- c(punainen="#e63946", turkoosi="#2a9d8f", oranssi="#f4a261",
         laivasto="#1d3557", sininen="#457b9d")
theme_set(theme_minimal(base_size = 13) +
  theme(plot.title = element_text(face="bold"), panel.grid.minor = element_blank()))
DATA <- here("data", "eduskunta")
paneeli <- qs2::qs_read(file.path(DATA, "paneeli.qs"))
```

## Kuka on "hiljainen"?

Määrittely on tehtävä ennen analyysiä, ei sen jälkeen. Käytämme suhteellista rajaa:
hiljaisia ovat ne edustajavuodet, jotka jäävät **alimpaan neljännekseen** kyseisenä
vuonna. Näin määritelmä ei riipu siitä, oliko istuntovuosi vilkas vai hiljainen.

```{r maarittely}
d <- paneeli |> group_by(vuosi) |>
  mutate(kvartiili = ntile(n_puheita, 4), hiljainen = as.integer(kvartiili == 1)) |>
  ungroup() |> filter(!is.na(ika), !is.na(sukupuoli))
stopifnot("Hiljaisia ei löydy" = mean(d$hiljainen) > 0.1)
mean(d$hiljainen)
```

## Ennustemalli: mikä ennustaa vaikenemista?

Käytämme **bayeslaista logistista regressiota**. Se antaa kunkin taustatekijän
vaikutuksen todennäköisyytenä, uskottavuusvälein — ei pelkkänä tähtimerkkinä.

```{r malli}
#| cache: false
fit_path <- file.path(DATA, "osa5_logit.qs")
if (!file.exists(fit_path)) {
  m <- brm(hiljainen ~ sukupuoli + ika + (1 | vuosi),
           family = bernoulli(), data = d,
           chains = 4, iter = 2000, cores = 4, refresh = 0)
  qs2::qs_save(m, fit_path)
}
m <- qs2::qs_read(fit_path)
summary(m)
```

```{r efektit}
# Ennustettu vaikenemisen todennäköisyys iän ja sukupuolen mukaan
nd <- expand_grid(sukupuoli = unique(d$sukupuoli), ika = seq(30, 75, 5))
pe <- posterior_epred(m, newdata = nd, re_formula = NA)
pred <- nd |> mutate(
  keski = colMeans(pe),
  lo = apply(pe, 2, quantile, .025), hi = apply(pe, 2, quantile, .975))

ggplot(pred, aes(ika, keski, color = sukupuoli, fill = sukupuoli)) +
  geom_ribbon(aes(ymin = lo, ymax = hi), alpha = .2, color = NA) +
  geom_line(linewidth = 1) +
  scale_y_continuous(labels = label_percent()) +
  scale_color_manual(values = unname(pal[c(5,1)])) +
  scale_fill_manual(values = unname(pal[c(5,1)])) +
  labs(title = "Kuka vaikenee? Ennustettu todennäköisyys uskottavuusvälein",
       x = "Ikä", y = "P(kuuluu hiljaisimpaan neljännekseen)", color = NULL, fill = NULL)
```

## Tärkein käänne: hiljaisuus ≠ passiivisuus

Täysistuntopuhe on vain yksi vaikuttamisen kanava. Kansanedustaja voi tehdä
**kirjallisia kysymyksiä** ja **aloitteita** puhumatta salissa sanaakaan. Ennen kuin
kutsumme ketään passiiviseksi, katsotaan koko aktiivisuusprofiili.

```{r monilahde}
#| eval: false
# !! LAAJENNUS: VaskiData sisältää kirjalliset kysymykset ja aloitteet.
# Lisää data-prepiin haku ja liitä tähän henkilo_nro:lla.

filepath <- file.path(DATA, "aktiivisuus.qs")
if(!file.exists(filepath)){
  # ---------- Kirjalliset kysymykset & aloitteet (VaskiData) ----------
vaski_raw <- cache("vaski_raw", hae_taulu("VaskiData"))

relevantit <- vaski_raw |>
  mutate(tyyppi = str_extract(Eduskuntatunnus, "^[A-Za-zÄÖ]+")) |>
  filter(tyyppi %in% c("KK", "TPA", "LA", "TAA"))
stopifnot("Relevantteja asiakirjoja ei löytynyt" = nrow(relevantit) > 1000)

poimi_tekija <- function(xml_str) {
  doc <- tryCatch(read_xml(xml_str), error = function(e) return(NULL))
  if (is.null(doc)) return(tibble(tekija = NA_character_, vpvuosi = NA_integer_))
  ln <- function(x) paste0(".//*[local-name()='", x, "']")
  ident <- xml_find_first(doc, ln("RakenneAsiakirja"))
  h <- xml_find_first(ident, paste0(ln("IdentifiointiOsa"), "//*[local-name()='Henkilo']"))
  tibble(
    tekija  = xml_attr(h, "muuTunnus"),
    vpvuosi = suppressWarnings(as.integer(xml_text(
      xml_find_first(doc, paste0(ln("RakenneAsiakirja"), "//*[local-name()='ValtiopaivavuosiTeksti']")))))
  )
}

aktiivisuus <- relevantit |>
  mutate(tiedot = map(XmlData, poimi_tekija)) |>
  unnest(tiedot) |>
  filter(!is.na(tekija)) |>
  transmute(henkilo_nro = tekija,
            vuosi = coalesce(vpvuosi, as.integer(str_extract(Eduskuntatunnus, "\\d{4}"))),
            tyyppi) |>
  filter(!is.na(vuosi)) |>
  count(henkilo_nro, vuosi, tyyppi) |>
  pivot_wider(names_from = tyyppi, values_from = n, values_fill = 0) |>
  rename(n_kysymykset = any_of("KK")) |>
  mutate(n_aloitteet = rowSums(across(any_of(c("TPA","LA","TAA")))))

# Linkitystarkistus: osuuko tekijätunnus MP-dataan?
osuvuus <- mean(aktiivisuus$henkilo_nro %in% mp$henkilo_nro)
stopifnot("Tekijätunnus ei linkity MP-dataan — muuTunnus ei olekaan henkilo_nro" = osuvuus > 0.8)
message("Aktiivisuus linkittyy MP-dataan: ", scales::percent(osuvuus))

qs2::qd_save(aktiivisuus, file.path(DATA, "aktiivisuus.qs"))
}

akt <- qs2::qd_read(filepath)   # henkilo_nro, vuosi, n_kysymykset, n_aloitteet

prof <- d |> left_join(akt, by = c("henkilo_nro","vuosi")) |>
  mutate(across(c(n_kysymykset, n_aloitteet), \(x) replace_na(x, 0)))

# Testataan: ovatko salissa hiljaiset myös kirjallisesti hiljaisia?
wt <- wilcox.test(n_kysymykset ~ hiljainen, data = prof)
r_rb <- 1 - 2*unname(wt$statistic) /
  (sum(prof$hiljainen==0) * sum(prof$hiljainen==1))

ggplot(prof, aes(x = n_kysymykset, y = factor(hiljainen, labels = c("Puhuu","Hiljainen")))) +
  stat_halfeye(fill = pal[["oranssi"]]) +
  labs(title = "Vaikenevatko hiljaiset myös kirjallisesti?",
       subtitle = "Jos jakaumat menevät päällekkäin, hiljaisuus ei ole passiivisuutta",
       x = "Kirjallisia kysymyksiä vuodessa", y = NULL)
```

::: {.callout-note title="Testin valinta"}
Vertaamme kahta ryhmää vinolla lukumäärämuuttujalla, joten käytämme jakaumavapaata
Wilcoxonin rank-sum -testiä ja raportoimme efektikoon (rank-biserial), emme pelkkää
p-arvoa. Efektikoko kertoo, onko ero *merkittävä*, ei vain *merkitsevä*.
:::

## Mitä tämä tarkoittaa päättäjälle

- **Vaikeneminen on ennustettavissa** taustatekijöistä — mutta vaikutukset kannattaa
  lukea uskottavuusvälein, ei tähtinä.
- **Yksi mittari ei riitä.** Jos arvioisimme edustajia pelkällä puheenvuorolaskurilla,
  tekisimme juuri sen virheen, jota vastaan tämä sarja varoittaa: yksi pistearvo
  yhdestä kanavasta.

---

::: {.callout-tip title="Tehdäänkö teidän datallenne sama?"}
Monilähteinen aktiivisuusprofiili yksittäisen KPI:n sijaan — **kristianvepsalainen.com**
:::

*Datalähde: Eduskunnan avoin data (CC BY 4.0).*
