---
title: "Muuttuuko eduskunnan puhe ajassa?"
subtitle: "Eduskunta jakaumana, osa 6: murroskohdat ja ennuste"
description: >
  Onko eduskunnassa alettu puhua enemmän? Etsimme muutoskohdat datasta itsestään
  ja ennustamme, mitä seuraavalla kaudella tapahtuu — epävarmuus näkyvissä.
date: 2026-08-05
author: "Kristian Vepsäläinen"
categories: [eduskunta, avoin data, aikasarja, changepoint, ennuste]
format:
  html:
    toc: true
    toc-title: "Sisällys"
    code-fold: true
    code-summary: "Näytä koodi"
execute: { warning: false, message: false, echo: true }
---

## Uutiskoukku: puhutaanko nyt enemmän kuin ennen?

"Politiikka on muuttunut puheliaammaksi" on tavallinen väite. Sen voi tarkistaa.
Emme kuitenkaan etsi muutosta silmämääräisesti — **annamme datan kertoa, missä
murroskohdat ovat**.

```{r setup}
#| cache: false
library(tidyverse); library(here); library(qs2); library(ggdist); library(scales)
library(bcp); library(brms)
select <- dplyr::select; filter <- dplyr::filter
set.seed(20270418)
pal <- c(punainen="#e63946", turkoosi="#2a9d8f", oranssi="#f4a261",
         laivasto="#1d3557", sininen="#457b9d")
theme_set(theme_minimal(base_size = 13) +
  theme(plot.title = element_text(face="bold"), panel.grid.minor = element_blank()))
DATA <- here("data", "eduskunta")
puheet  <- qs2::qs_read(file.path(DATA, "puheet.qs"))
paneeli <- qs2::qs_read(file.path(DATA, "paneeli.qs"))
```

## Aikasarja: puheenvuorot kuukausittain

```{r aikasarja}
kk <- puheet |> mutate(kk = floor_date(pvm, "month")) |>
  count(kk, name = "puheita") |> arrange(kk) |> filter(puheita > 0)

ggplot(kk, aes(kk, puheita)) +
  geom_line(color = pal[["sininen"]], linewidth = .7) +
  geom_smooth(method = "loess", se = FALSE, color = pal[["punainen"]], linewidth = .8) +
  labs(title = "Täysistuntopuheenvuorot kuukausittain", x = NULL, y = "Puheenvuoroja")
```

Istuntokausien rytmi (kesätauko) näkyy heti — se on **rakennetta, ei signaalia**, ja
siksi analysoimme jatkossa istuntovuositasolla.

## Missä muutoskohdat ovat? Bayeslainen changepoint

`bcp` etsii kohdat, joissa aikasarjan taso muuttuu, ja antaa jokaiselle ajankohdalle
**todennäköisyyden** olla murroskohta — ei yhtä "oikeaa" vastausta.

```{r changepoint}
vuosi_sarja <- puheet |> count(vuosi, name = "puheita") |> arrange(vuosi) |>
  filter(vuosi < max(vuosi))   # keskeneräinen vuosi pois
stopifnot("Liian lyhyt sarja changepointiin" = nrow(vuosi_sarja) >= 6)

bcp_fit <- bcp(as.numeric(vuosi_sarja$puheita))
cp <- vuosi_sarja |> mutate(p_muutos = bcp_fit$posterior.prob,
                            arvio = bcp_fit$posterior.mean)

ggplot(cp, aes(vuosi)) +
  geom_col(aes(y = p_muutos * max(puheita)), fill = pal[["oranssi"]], alpha = .4) +
  geom_line(aes(y = puheita), color = pal[["sininen"]], linewidth = 1) +
  geom_line(aes(y = arvio), color = pal[["punainen"]], linetype = "dashed") +
  scale_y_continuous(name = "Puheenvuoroja",
    sec.axis = sec_axis(~ . / max(cp$puheita), name = "P(murroskohta)", labels = label_percent())) +
  labs(title = "Missä puheen määrä muuttui? Murroskohtien todennäköisyys",
       subtitle = "Oranssi: todennäköisyys murroskohdalle · punainen: mallin tasoarvio",
       x = NULL)
```

::: {.callout-important title="Tulkinta vaatii kontekstin"}
Murroskohta ei selitä itseään. Havaitut muutokset kannattaa tulkita tunnettuja
tapahtumia vasten: **työjärjestyksen muutokset**, **COVID-19:n etäistunnot ja
rajoitetut puhujalistat** sekä **vaalikausien vaihtuminen**. Malli kertoo *missä*
muutos on, ei *miksi* — syyn nimeäminen on tulkintaa, ja se on sanottava ääneen.
:::

## Kauden sisäinen rytmi: puhutaanko ennen vaaleja enemmän?

```{r kausirytmi}
# Vuosien etäisyys seuraaviin vaaleihin (2015, 2019, 2023, 2027)
vaalit <- c(2015, 2019, 2023, 2027)
rytmi <- paneeli |> group_by(vuosi) |> summarise(puheita = sum(n_puheita), .groups="drop") |>
  mutate(seur_vaalit = map_dbl(vuosi, \(v) min(vaalit[vaalit >= v])),
         vuotta_vaaleihin = seur_vaalit - vuosi) |>
  filter(vuotta_vaaleihin <= 3)

ggplot(rytmi, aes(factor(vuotta_vaaleihin), puheita)) +
  geom_boxplot(fill = pal[["turkoosi"]], alpha = .5) +
  geom_jitter(width = .12, color = pal[["laivasto"]]) +
  scale_x_discrete(limits = rev) +
  labs(title = "Kiihtyykö puhe vaalien lähestyessä?",
       x = "Vuotta seuraaviin vaaleihin", y = "Puheenvuoroja yhteensä")

# Testi: eroaako vaalivuotta edeltävä vuosi muista? Jakaumavapaa, pieni n.
kw <- kruskal.test(puheita ~ factor(vuotta_vaaleihin), data = rytmi)
tibble(khi2 = round(unname(kw$statistic),2), df = unname(kw$parameter),
       p = signif(kw$p.value,3),
       huom = "Pieni n — tulkitse varovasti, väli on leveä")
```

## Ennuste: mitä tapahtuu 2026–2027?

Ennustaminen on kykyjen paras testi. Mallinnamme vuosittaisen puheenvuorojen määrän
**bayeslaisella negatiivisella binomimallilla** ja ennustamme seuraavat vuodet —
uskottavuusvälein, jotka ovat tarkoituksella leveät, koska havaintoja on vähän.

```{r ennuste}
#| cache: false
fit_path <- file.path(DATA, "osa6_trendi.qs")
d <- vuosi_sarja |> mutate(t = vuosi - min(vuosi))
if (!file.exists(fit_path)) {
  m <- brm(puheita ~ t, family = negbinomial(), data = d,
           chains = 4, iter = 2000, cores = 4, refresh = 0)
  qs2::qs_save(m, fit_path)
}
m <- qs2::qs_read(fit_path)

tuleva <- tibble(vuosi = (max(d$vuosi)+1):2027) |> mutate(t = vuosi - min(d$vuosi))
pp <- posterior_predict(m, newdata = tuleva)
ennuste <- tuleva |> mutate(
  keski = colMeans(pp),
  lo = apply(pp, 2, quantile, .025), hi = apply(pp, 2, quantile, .975))

ggplot() +
  geom_line(data = d, aes(vuosi, puheita), color = pal[["sininen"]], linewidth = 1) +
  geom_point(data = d, aes(vuosi, puheita), color = pal[["laivasto"]]) +
  geom_ribbon(data = ennuste, aes(vuosi, ymin = lo, ymax = hi),
              fill = pal[["turkoosi"]], alpha = .25) +
  geom_line(data = ennuste, aes(vuosi, keski), color = pal[["turkoosi"]],
            linewidth = 1, linetype = "dashed") +
  labs(title = "Ennuste: puheenvuorot vaalikauden loppuun",
       subtitle = "Turkoosi: 95 % ennusteväli — leveä, koska havaintoja on vähän",
       x = NULL, y = "Puheenvuoroja")
```

::: {.callout-note title="Rehellinen varaus"}
Ennusteväli on leveä. Se **ei** ole mallin heikkous vaan sen rehellisyys: kymmenen
vuosihavainnon perusteella ei voi luvata kapeaa väliä. Kapea väli tässä olisi lupaus,
jota data ei kata.
:::

## Mitä tämä tarkoittaa päättäjälle

- **Murroskohdat löytyvät datasta**, mutta niiden *syy* on tulkintaa — nämä on
  pidettävä erillään.
- **Ennuste ilman epävarmuutta on markkinointia.** Leveä väli kertoo totuuden
  aineiston rajoista.

---

::: {.callout-tip title="Tehdäänkö teidän datallenne sama?"}
Murroskohtien tunnistus ja ennusteet, joiden epävarmuus on näkyvissä —
**kristianvepsalainen.com**
:::

*Datalähde: Eduskunnan avoin data (CC BY 4.0).*
