---
title: "Kuka kysyy, ja keneltä? Kirjalliset kysymykset ministereille"
subtitle: "Eduskunta jakaumana, osa 13: kysymysten kohdentuminen"
description: >
  Kirjallinen kysymys osoitetaan tietylle ministerille. Kuka saa eniten kysymyksiä,
  mitkä hallinnonalat kuormittuvat, ja miten kysymysten paine jakautuu? Poliittisen
  paineen mittari datana.
date: 2026-09-23
author: "Kristian Vepsäläinen"
categories: [eduskunta, avoin data, jakaumat, kirjalliset kysymykset]
format:
  html:
    toc: true
    toc-title: "Sisällys"
    code-fold: true
    code-summary: "Näytä koodi"
execute: { warning: false, message: false, echo: true }
---

## Uutiskoukku: kenen pöydälle kysymykset kasautuvat?

Kirjallinen kysymys on opposition (ja hallituksenkin) väline vaatia ministeriltä
vastaus. Se osoitetaan aina tietylle ministerille. Kun katsomme, kenelle kysymykset
kohdistuvat, näemme, mihin poliittinen paine keskittyy — ja miten se seuraa
päivänpolttavia aiheita.

```{r setup}
#| cache: false
library(tidyverse); library(here); library(qs2); library(ggdist); library(scales)
select <- dplyr::select; filter <- dplyr::filter
set.seed(20270418)
pal <- c(punainen="#e63946", turkoosi="#2a9d8f", oranssi="#f4a261",
         laivasto="#1d3557", sininen="#457b9d")
theme_set(theme_minimal(base_size = 13) +
  theme(plot.title = element_text(face="bold"), panel.grid.minor = element_blank()))
DATA <- here("data", "eduskunta")
init <- qs2::qd_read(file.path(DATA, "vaski_init.qs"))
```


## Kysymysten aihepaine (toimii jo nyt)

```{r aiheet}
kk_aiheet <- init |> filter(tyyppi == "KK") |>
  select(vpvuosi, aiheet) |> unnest(aiheet) |>
  filter(!is.na(aiheet), aiheet != "") |>
  mutate(aihe = str_squish(str_to_lower(aiheet)))
stopifnot("KK-aiheita ei löytynyt" = nrow(kk_aiheet) > 500)

top <- kk_aiheet |> count(aihe, sort = TRUE) |> slice_head(n = 15)
ggplot(top, aes(x = n, y = fct_reorder(aihe, n))) +
  geom_col(fill = pal[["punainen"]]) +
  labs(title = "Mihin aiheisiin kirjalliset kysymykset kohdistuvat",
       subtitle = "Poliittisen paineen kartta aihetunnisteilla",
       x = "Kysymyksiä", y = NULL)
```

## Kohde ministereittäin (verifioinnin jälkeen)

```{r ministerit}
#| eval: false
# Kytketään, kun vastaanottaja-rooli on varmistettu (ks. prep, kohta C).
kk_min <- qs2::qd_read(file.path(DATA, "kk_ministerit.qs"))  # id, vpvuosi, ministeri, hallinnonala

per_min <- kk_min |> filter(!is.na(hallinnonala)) |> count(hallinnonala, sort = TRUE) |> slice_head(n = 25) 
ggplot(per_min, aes(x = n, y = fct_reorder(hallinnonala, n))) +
  geom_col(fill = pal[["laivasto"]]) +
  labs(title = "Kirjalliset kysymykset hallinnonaloittain",
       x = "Kysymyksiä", y = NULL)
```

## Paineen kohdentuminen ajassa

```{r ajassa}
#| eval: false
ministerio <- function(asema) {
  a <- str_to_lower(asema)
  case_when(
    str_detect(a, "sosiaali|terveys|perhe|peruspalvelu|sosiaaliturva")     ~ "STM",
    str_detect(a, "sisä")                                                  ~ "SM",
    str_detect(a, "valtiovarain|kunta- ja|omistajaohjaus")                 ~ "VM",
    str_detect(a, "oikeus")                                                ~ "OM",
    str_detect(a, "opetus|tiede|kulttuuri|korkeakoulu")                    ~ "OKM",
    str_detect(a, "maatalous|metsä|maa- ja")                               ~ "MMM",
    str_detect(a, "liikenne|viestintä")                                    ~ "LVM",
    str_detect(a, "työ|elinkeino|työllisyys")                              ~ "TEM",
    str_detect(a, "ympärist|asunto|ilmasto")                               ~ "YM",
    str_detect(a, "ulko|kehitys|ulkomaankauppa|eurooppa")                  ~ "UM",
    str_detect(a, "puolustus")                                             ~ "PLM",
    str_detect(a, "pääministeri|valtioneuvoston kanslia")                  ~ "VNK",
    TRUE ~ "Muu")
}

paine <- kk_ministerit |> filter(vastattu, between(vpvuosi, 2016, 2025)) |>
  mutate(min_ala = ministerio(hallinnonala)) |>
  count(vpvuosi, min_ala, name = "n") |>
  group_by(vpvuosi) |> mutate(osuus = n/sum(n)) |> ungroup()

top6 <- paine |> count(min_ala, wt = n, sort = TRUE) |> slice_head(n = 6) |> pull(min_ala)

ggplot(filter(paine, min_ala %in% top6), aes(vpvuosi, osuus, color = min_ala)) +
  geom_line(linewidth = 1) + geom_point(size = 1.4) +
  scale_x_continuous(breaks = scales::breaks_width(2)) +
  scale_y_continuous(labels = scales::label_percent()) +
  scale_color_manual(values = grDevices::colorRampPalette(unname(pal))(6)) +
  labs(title = "Kysymyspaine ministeriöittäin",
       subtitle = "Osuus vuoden kirjallisista kysymyksistä, täydet valtiopäivävuodet 2016–2025",
       x = NULL, y = "Osuus vuoden kysymyksistä", color = NULL)
```

::: {.callout-note title="Mittari mittaa painetta, ei suoritusta"}
Paljon kysymyksiä saava ministeri ei ole huono — hän voi hoitaa kiistanalaista
hallinnonalaa. Kysymysmäärä mittaa poliittista huomiota ja painetta, ei ministerin
onnistumista. Tämä ero on pidettävä selvänä.
:::

## Mitä tämä tarkoittaa päättäjälle

- **Kysymykset ovat painemittari.** Niiden kohdentuminen paljastaa, mihin poliittinen
  huomio keskittyy ja miten se liikkuu.
- **Volyymi ei ole arvosana.** Paljon huomiota ei tarkoita huonoa hoitoa — mittarin
  tulkinta vaatii kontekstin.

---

::: {.callout-tip title="Tehdäänkö teidän datallenne sama?"}
Huomion ja paineen kohdentumisen analyysi — kysymyksistä, palautteista tai
tiketeistä. **kristianvepsalainen.com**
:::

*Datalähde: Eduskunnan avoin data, VaskiData (CC BY 4.0).*
