---
title: "Kannattaako lakialoitetta tehdä? Läpimenon ennustaminen"
subtitle: "Eduskunta jakaumana, osa 9: aloitteen kohtalo"
description: >
  Valtaosa lakialoitteista ei etene laiksi. Mikä erottaa läpimenneet? Rakennamme
  ennustemallin ja counterfactualin — ja käsittelemme suoraan, mitä data voi ja
  ei voi kertoa syistä.
date: 2026-08-27
author: "Kristian Vepsäläinen"
categories: [eduskunta, avoin data, ennustemalli, counterfactual]
format:
  html:
    toc: true
    toc-title: "Sisällys"
    code-fold: true
    code-summary: "Näytä koodi"
execute: { warning: false, message: false, echo: true }
---

## Uutiskoukku: aloite joka ei koskaan tullut laiksi

Kansanedustaja voi tehdä lakialoitteen kenen tahansa aiheesta. Valtaosa niistä ei
etene mihinkään. Mikä erottaa harvat läpimenneet? Ja jos oppositioedustajan aloite
olisikin ollut hallituspuolueen nimissä — olisiko lopputulos toinen?

```{r setup}
#| cache: false
library(tidyverse); library(here); library(qs2); library(ggdist); library(scales); library(brms)
select <- dplyr::select; filter <- dplyr::filter
set.seed(20270418)
pal <- c(punainen="#e63946", turkoosi="#2a9d8f", oranssi="#f4a261",
         laivasto="#1d3557", sininen="#457b9d")
theme_set(theme_minimal(base_size = 13) +
  theme(plot.title = element_text(face="bold"), panel.grid.minor = element_blank()))
DATA <- here("data", "eduskunta")
init <- qs2::qd_read(file.path(DATA, "vaski_init.qs"))
mp   <- qs2::qs_read(file.path(DATA, "mp.qs"))
```

## Vastemuuttuja: eteneekö aloite?

::: {.callout-important title="Verifiointikohta — lopputulos"}
Aloitteen lopputulos (hyväksytty/hylätty/rauennut) **ei ole aloitteessa itsessään**,
vaan siihen liittyvässä valiokuntamietinnössä (VM) tai täysistunnon päätöksessä.
Vaski-prepissä on merkitty diagnostiikka (kohta A), joka näyttää mietinnön
rakenteen. Aja se ja liitä tulos, niin viimeistelen `lopputulos`-poiminnan.

Kunnes lopputulos on kytketty, käytämme **havaittavaa välitulosta**: eteneekö
aloite valiokuntakäsittelyyn ylipäätään (saako se mietinnön), mikä on jo
merkityksellinen ero — valtaosa raukeaa ilman käsittelyä.
:::

```{r vaste}
#| eval: false
# Kytketään lopputulos, kun VM-rakenne on varmistettu (ks. prep, kohta A).
tulokset <- qs2::qd_read(file.path(DATA, "aloite_tulokset.qs"))  # id, lapimeni (0/1)
d <- init |> filter(tyyppi == "LA") |>
  mutate(n_allek = map_int(allekirjoittajat, length)) |>
  select(-vpvuosi) |>                                       # pois init:n vpvuosi -> ei .x/.y-konfliktia
  left_join(tulokset |> select(id, eteni, vpvuosi), by = "id") |>
  left_join(mp |> select(tekija = henkilo_nro, sukupuoli, ryhma_nyt), by = "tekija") |>
  drop_na(eteni, n_allek, vpvuosi) |>
  mutate(eteni = as.integer(eteni))

stopifnot("vpvuosi puuttuu d:stä" = "vpvuosi" %in% names(d),
          "Vaste vakio" = n_distinct(d$eteni) == 2)
```

## Ennustemalli

Bayeslainen logistinen regressio: mikä ennustaa läpimenoa? Keskeisin selittäjä on
todennäköisesti se, tuliko aloite hallitus- vai oppositioriviltä — mutta myös
allekirjoittajien määrä ja aihe voivat vaikuttaa.

```{r malli}
#| eval: false
fit_path <- file.path(DATA, "osa9_lapimeno.qs")
if (!file.exists(fit_path)) {
  m <- brm(eteni ~ n_allek + (1 | vpvuosi),
           family = bernoulli(), data = d,
           chains = 4, iter = 2000, cores = 4, refresh = 0)
  qs2::qs_save(m, fit_path)
}
m <- qs2::qs_read(fit_path)
summary(m)
```

## Counterfactual: sama aloite, eri jättäjä

Tässä sarjan ydinajatus konkretisoituu: mallilla voi kysyä, mitä *olisi* tapahtunut
saman aloitteen kohdalla, jos vain jättäjän asema poikkeaisi. Tämä on **ennuste
skenaariolle**, ei väite todellisesta syystä.

```{r counterfactual}
#| eval: false
profiili <- tibble(n_allek = median(d$n_allek))
skenaariot <- bind_rows(
  profiili |> mutate(asema = "Oppositio"),
  profiili |> mutate(asema = "Hallitus"))
pe <- posterior_epred(m, newdata = skenaariot, re_formula = NA)
cf <- tibble(oppositio = pe[,1], hallitus = pe[,2]) |> mutate(ero = hallitus - oppositio)

ggplot(cf, aes(ero)) +
  stat_halfeye(fill = pal[["oranssi"]], .width = c(.66,.95)) +
  geom_vline(xintercept = 0, linetype = "dashed", color = pal[["punainen"]]) +
  scale_x_continuous(labels = label_percent()) +
  labs(title = "Counterfactual: sama aloite hallitukselta vs. oppositiolta",
       subtitle = "Ero läpimenotodennäköisyydessä, muut tekijät vakioituna",
       x = "Ero prosenttiyksikköinä", y = NULL)
```

::: {.callout-important title="Ennuste, ei syy"}
Counterfactual perustuu mallin oletuksiin, ei satunnaistettuun kokeeseen. Se kertoo,
mitä *mallin mukaan* olisi odotettavissa aseman poiketessa — ei sitä, että asema on
todistetusti syy. Aineistossa asema kietoutuu moneen muuhun tekijään (aihe, ajoitus,
hallituksen agenda), joita emme voi täysin erottaa. Sanon tämän etukäteen, koska
juuri tässä analyysi useimmin liukuu ennusteesta perusteettomaan syyväitteeseen.
:::

## Mitä tämä tarkoittaa päättäjälle

- **Läpimeno on ennustettavissa**, mutta ennuste ei ole ohje eikä syy.
- **Counterfactual on työkalu skenaarioiden vertailuun** — sen arvo riippuu siitä,
  kuinka rehellisesti sen rajat kerrotaan.

---

::: {.callout-tip title="Tehdäänkö teidän datallenne sama?"}
Läpimeno- ja hyväksyntämallit sekä counterfactual-skenaariot — rehellisin rajoin.
**kristianvepsalainen.com**
:::

*Datalähde: Eduskunnan avoin data, VaskiData (CC BY 4.0).*
