---
title: "Kuka on nopea, kuka ruuhkautuu? Valiokuntien käsittelyajat"
subtitle: "Eduskunta jakaumana, osa 12: käsittelyaika jakaumana"
description: >
  Valiokunnat tekevät eduskunnan varsinaisen työn. Kuinka kauan asian käsittely
  kestää, ja miten se vaihtelee valiokunnittain ja aiheittain? Käsittelyaika ei
  ole yksi luku vaan jakauma.
date: 2026-09-17
author: "Kristian Vepsäläinen"
categories: [eduskunta, avoin data, jakaumat, käsittelyaika]
format:
  html:
    toc: true
    toc-title: "Sisällys"
    code-fold: true
    code-summary: "Näytä koodi"
execute: { warning: false, message: false, echo: true }
---

## Uutiskoukku: kuinka kauan laki hautuu?

Kun hallituksen esitys tai aloite tulee eduskuntaan, sen käsittelee valiokunta. Osa
menee nopeasti, osa hautuu kuukausia. Kuka on nopea, kuka ruuhkautuu — ja onko ero
aiheessa vai valiokunnassa?

```{r setup}
#| cache: false
library(tidyverse); library(here); library(qs2); library(ggdist); library(scales)
select <- dplyr::select; filter <- dplyr::filter
set.seed(20270418)
pal <- c(punainen="#e63946", turkoosi="#2a9d8f", oranssi="#f4a261",
         laivasto="#1d3557", sininen="#457b9d")
theme_set(theme_minimal(base_size = 13) +
  theme(plot.title = element_text(face="bold"), panel.grid.minor = element_blank()))
DATA <- here("data", "eduskunta")
docs <- qs2::qd_read(file.path(DATA, "vaski_docs.qs"))
```

## Käsittelyajan rakentaminen

::: {.callout-important title="Verifiointikohta — mietinnön päivämäärät"}
Käsittelyaika = **mietinnön laadintapäivä** miinus **asian vireilletulopäivä**.
Molemmat ovat valiokuntamietinnön (VM/VP/VE) XML:ssä, mutta en ole vielä nähnyt
mietinnön rakennetta. Vaski-prepissä on diagnostiikka (kohta B), joka näyttää
`LaadintaPvmTeksti`n ja vireilletulon. Aja se ja liitä tulos, niin kirjoitan
`kasittelyajat`-poiminnan prepiin (valiokunta, aihe, alku- ja loppupvm).
:::

```{r data}
#| eval: false
# Kytketään, kun mietinnön pvm-rakenne on varmistettu (ks. prep, kohta B).
kasittely <- qs2::qd_read(file.path(DATA, "kasittelyajat.qs"))
# odotettu rakenne: valiokunta, aihe, vireille_pvm, mietinto_pvm
kasittely <- kasittely |>
  mutate(paivia = as.integer(mietinto_pvm - vireille_pvm)) |>
  filter(paivia >= 0, paivia < 1000)
```

## Jakauma ensin

Käsittelyaika on vino: useimmat asiat käsitellään kohtuuajassa, mutta pitkä häntä
venyy kauas. Keskiarvo pettäisi tässä pahasti.

```{r jakauma}
#| eval: false
ggplot(kasittely, aes(x = paivia)) +
  geom_histogram(bins = 50, fill = pal[["sininen"]], alpha = .9) +
  geom_vline(aes(xintercept = median(paivia)), color = pal[["punainen"]], linetype = "dashed") +
  labs(title = "Valiokuntakäsittelyn kesto — vino jakauma",
       subtitle = "Punainen: mediaani (keskiarvo olisi harhaanjohtava)",
       x = "Käsittelypäiviä", y = "Asioita")
```

## Valiokunnittain

```{r valiokunnittain}
#| eval: false
jarjestys <- kasittely |> group_by(valiokunta) |>
  summarise(med = median(paivia), n = n(), .groups = "drop") |>
  filter(n >= 20) |> arrange(med)

kasittely |> semi_join(jarjestys, by = "valiokunta") |>
  mutate(valiokunta = factor(valiokunta, levels = jarjestys$valiokunta)) |>
  ggplot(aes(x = paivia, y = valiokunta)) +
  stat_pointinterval(color = pal[["laivasto"]]) +
  labs(title = "Käsittelyaika valiokunnittain",
       subtitle = "Mediaani ja vaihteluväli — jakaumana, ei yhtenä lukuna",
       x = "Käsittelypäiviä", y = NULL)
```

## Eroavatko valiokunnat merkitsevästi?

Vino, jatkuva muuttuja ja monta ryhmää → **Kruskal–Wallis** ja efektikokona
epsilon-neliö. Jos ero on merkitsevä, katsomme parittaiset erot varovasti.

```{r testi}
#| eval: false
kw <- kruskal.test(paivia ~ factor(valiokunta), data = kasittely)
eps2 <- unname(kw$statistic) / (nrow(kasittely) - 1)
tibble(khi2 = round(unname(kw$statistic),1), df = unname(kw$parameter),
       p = signif(kw$p.value,3), epsilon2 = round(eps2,3))
```

::: {.callout-note title="Käsittelyajan tulkinta vaatii varovaisuutta"}
Pitkä käsittelyaika ei tarkoita tehottomuutta — monimutkainen tai kiistanalainen
asia *kuuluukin* käsitellä perusteellisesti. Käsittelyaika on siis kuvaava mittari,
ei suoritusarvosana. Vertailussa on huomioitava asian tyyppi ja aihe.
:::

## Mitä tämä tarkoittaa päättäjälle

- **Käsittelyaika on jakauma.** Mediaani ja häntä kertovat eri tarinan kuin
  keskiarvo — ja häntä on se, missä ruuhkat piilevät.
- **Nopeus ei ole hyvyys.** Mittari kuvaa prosessia, ei sen laatua; tulkinta vaatii
  kontekstin.

---

::: {.callout-tip title="Tehdäänkö teidän datallenne sama?"}
Läpimenoaikojen ja prosessien pullonkaulojen analyysi jakaumina — asiakirjoista,
tiketeistä tai tuotantovirroista. **kristianvepsalainen.com**
:::

*Datalähde: Eduskunnan avoin data, VaskiData (CC BY 4.0).*
