---
title: "Puhuuko oppositio enemmän?"
subtitle: "Eduskunta jakaumana, osa 4: ryhmäero oikein testattuna"
description: >
  Oletus on, että oppositio puhuu enemmän. Testaamme sen — ja näytämme samalla,
  miksi tavallinen keskiarvovertailu antaisi väärän vastauksen.
date: 2026-07-22
author: "Kristian Vepsäläinen"
categories: [eduskunta, avoin data, bayes, negatiivinen binomi]
format:
  html:
    toc: true
    toc-title: "Sisällys"
    code-fold: true
    code-summary: "Näytä koodi"
execute: { warning: false, message: false, echo: true }
---

## Uutiskoukku: "oppositio huutaa, hallitus vaikenee"

Poliittinen kansanviisaus sanoo, että oppositio puhuu ja hallitus hallitsee. Onko
näin? Kysymys on helppo esittää mutta yllättävän helppo *testata väärin*.

```{r setup}
#| cache: false
library(tidyverse); library(here); library(qs2); library(ggdist); library(scales)
library(brms)
select <- dplyr::select; filter <- dplyr::filter
set.seed(20270418)
pal <- c(punainen="#e63946", turkoosi="#2a9d8f", oranssi="#f4a261",
         laivasto="#1d3557", sininen="#457b9d")
theme_set(theme_minimal(base_size = 13) +
  theme(plot.title = element_text(face="bold"), panel.grid.minor = element_blank(),
        legend.position = "top"))

DATA <- here("data", "eduskunta")
paneeli <- qs2::qs_read(file.path(DATA, "paneeli.qs"))
```

## Kaksi ansaa, jotka pilaisivat vertailun

::: {.callout-important title="Miksi naiivi vertailu epäonnistuu"}
**1. Ministerit.** Hallituspuolueissa istuvat ministerit puhuvat salissa paljon —
he vastaavat kyselytunneilla. Jos heidät niputetaan hallituspuolueiden riviedustajiin,
"hallitus" muuttuu kaksihuippuiseksi jakaumaksi, ja keskiarvovertailu vertaa omenoita
kahteen eri appelsiiniin. **Erotamme ministerit omaksi ryhmäkseen.**

**2. Lukumäärädata.** Puheenvuorojen määrä on vino, ylihajaantunut ja nollapainotteinen.
t-testi olettaa normaalijakauman — se antaisi luottamusvälit, joihin ei voi luottaa.
Käytämme **negatiivista binomimallia**, joka on suunniteltu juuri tällaiselle datalle.
:::

## Hallitus/oppositio-luokittelu

Eduskunnan rajapinta kertoo eduskuntaryhmän, mutta ei sitä, oliko ryhmä kyseisenä
vuonna hallituksessa. Tämä tieto on julkinen mutta täytyy koodata itse.

```{r hallituspohja}
#| cache: false
# !! VARMISTA/TÄYDENNÄ: hallituspuolueet vuosittain (julkinen tieto).
# Esimerkkirakenne; täydennä kattamaan puhedatan vuodet.
hallitus <- tribble(
  ~vuosi, ~hallituspuolueet,
  2015, c("Keskusta","Perussuomalaiset","Kokoomus"),
  2016, c("Keskusta","Perussuomalaiset","Kokoomus"),
  2017, c("Keskusta","Sininen tulevaisuus","Kokoomus"),
  2018, c("Keskusta","Sininen tulevaisuus","Kokoomus"),
  2019, c("Sosialidemokraattinen","Keskusta","Vihreä","Vasemmistoliitto","Ruotsalainen"),
  2020, c("Sosialidemokraattinen","Keskusta","Vihreä","Vasemmistoliitto","Ruotsalainen"),
  2021, c("Sosialidemokraattinen","Keskusta","Vihreä","Vasemmistoliitto","Ruotsalainen"),
  2022, c("Sosialidemokraattinen","Keskusta","Vihreä","Vasemmistoliitto","Ruotsalainen"),
  2023, c("Kokoomus","Perussuomalaiset","Ruotsalainen","Kristillisdemokraattinen"),
  2024, c("Kokoomus","Perussuomalaiset","Ruotsalainen","Kristillisdemokraattinen"),
  2025, c("Kokoomus","Perussuomalaiset","Ruotsalainen","Kristillisdemokraattinen"))

mp <- qs2::qs_read(file.path(DATA, "mp.qs"))
ministerit <- mp |> filter(ministeri == 1) |> pull(henkilo_nro)

d <- paneeli |> filter(!is.na(ryhma)) |>
  left_join(hallitus, by = "vuosi") |>
  mutate(
    on_hallitus = map2_lgl(ryhma, hallituspuolueet,
      \(r, h) if (is.null(h)) NA else any(str_detect(r, fixed(h, ignore_case = TRUE)))),
    asema = case_when(
      henkilo_nro %in% ministerit & on_hallitus ~ "Ministeri",
      on_hallitus  ~ "Hallitus (rivi)",
      !on_hallitus ~ "Oppositio",
      TRUE ~ NA_character_)) |>
  filter(!is.na(asema)) |> mutate(asema = factor(asema,
    levels = c("Oppositio","Hallitus (rivi)","Ministeri")))

stopifnot("Asemaluokittelu epäonnistui" = n_distinct(d$asema) == 3)
d |> count(asema)
```

## Jakauma ensin — ja katso ministereitä

```{r jakaumat}
ggplot(d, aes(x = n_puheita, y = asema, fill = asema)) +
  stat_slab(normalize = "groups", alpha = .85) +
  scale_fill_manual(values = unname(pal[c(1,5,2)])) +
  labs(title = "Puheenvuorojen jakauma aseman mukaan",
       subtitle = "Ministerit erotettuna — muuten 'hallitus' olisi kaksihuippuinen",
       x = "Puheenvuoroja vuodessa", y = NULL) + guides(fill = "none")
```

## Bayeslainen negatiivinen binomimalli

Mallinnamme puheenvuorojen määrän aseman funktiona. Satunnaisvaikutus edustajalle
huomioi sen, että sama henkilö esiintyy useana vuonna.

```{r malli}
#| cache: false
fit_path <- file.path(DATA, "osa4_negbin.qs")
if (!file.exists(fit_path)) {
  m <- brm(n_puheita ~ asema + (1 | henkilo_nro) + (1 | vuosi),
           family = negbinomial(), data = d,
           chains = 4, iter = 2000, cores = 4, refresh = 0)
  qs2::qs_save(m, fit_path)
}
m <- qs2::qs_read(fit_path)
summary(m)
```

```{r vertailu}
# Odotettu puheenvuorojen määrä asemittain, 95 % uskottavuusvälein
nd <- tibble(asema = factor(levels(d$asema), levels = levels(d$asema)))
pred <- posterior_epred(m, newdata = nd, re_formula = NA) |>
  as_tibble() |> set_names(levels(d$asema)) |>
  pivot_longer(everything(), names_to = "asema", values_to = "odotettu")

ggplot(pred, aes(x = odotettu, y = fct_rev(factor(asema, levels(d$asema))))) +
  stat_halfeye(fill = pal[["turkoosi"]], .width = c(.66, .95)) +
  labs(title = "Odotettu puheenvuorojen määrä — jakaumana, ei pisteenä",
       subtitle = "Posteriorijakaumat 66 % ja 95 % uskottavuusvälein",
       x = "Puheenvuoroja vuodessa", y = NULL)

# Suora todennäköisyysväittämä: puhuuko oppositio enemmän kuin hallituksen rivi?
post <- posterior_epred(m, newdata = nd, re_formula = NA)
p_opp <- mean(post[,1] > post[,2])
glue::glue("P(oppositio puhuu enemmän kuin hallituksen riviedustaja) = {percent(p_opp, .1)}")
```

::: {.callout-note title="Miksi tämä on parempi kuin p-arvo"}
Bayeslainen malli antaa suoraan sen, mitä päättäjä haluaa tietää: **todennäköisyyden,
että väite pitää paikkansa**. P-arvo vastaa käänteiseen kysymykseen ("kuinka
epätodennäköistä tämä data olisi, jos eroa ei olisi") — se on hyödyllinen mutta
vaikeampi tulkita oikein.
:::

## Mitä tämä tarkoittaa päättäjälle

- **Ryhmävertailu vaatii oikean mallin.** Vino lukumäärädata ja piiloutuva alaryhmä
  (ministerit) kääntäisivät naiivin keskiarvovertailun harhaan.
- **Vastaus tulee todennäköisyytenä**, ei binäärisenä "merkitsevä/ei-merkitsevä".

---

::: {.callout-tip title="Tehdäänkö teidän datallenne sama?"}
Ryhmävertailut oikealla jakaumaoletuksella ja piiloutuvat alaryhmät esiin —
**kristianvepsalainen.com**
:::

*Datalähde: Eduskunnan avoin data (CC BY 4.0). Hallituskokoonpanot koodattu käsin.*
