---
title: "Kannattaako kansanedustajan puhua?"
subtitle: "Eduskunta jakaumana, osa 7: aktiivisuus ja uudelleenvalinta"
description: >
  Pitääkö puhua pysyäkseen vallassa? Rakennamme ennustemallin uudelleenvalinnalle —
  ja käsittelemme avoimesti sen, miksi tämä ei ole syy-seuraussuhde.
date: 2026-08-13
author: "Kristian Vepsäläinen"
categories: [eduskunta, avoin data, ennustemalli, survival, kausaalisuus]
format:
  html:
    toc: true
    toc-title: "Sisällys"
    code-fold: true
    code-summary: "Näytä koodi"
execute: { warning: false, message: false, echo: true }
---

## Uutiskoukku: näkyvyys vai työ?

Kansanedustaja, joka haluaa jatkokauden, voi käyttää aikansa kahdella tavalla:
näkyä salissa tai tehdä työtä kulisseissa. Kumpi kannattaa? Kysymys on
houkutteleva — ja juuri siksi vaarallinen. Rakennamme mallin, joka vastaa siihen
mihin data pystyy, ja sanomme suoraan, mihin se ei pysty.

```{r setup}
#| cache: false
library(tidyverse); library(here); library(qs2); library(ggdist); library(scales); library(brms)
select <- dplyr::select; filter <- dplyr::filter
set.seed(20270418)
pal <- c(punainen="#e63946", turkoosi="#2a9d8f", oranssi="#f4a261",
         laivasto="#1d3557", sininen="#457b9d")
theme_set(theme_minimal(base_size = 13) +
  theme(plot.title = element_text(face="bold"), panel.grid.minor = element_blank()))
DATA <- here("data", "eduskunta")
paneeli  <- qs2::qs_read(file.path(DATA, "paneeli.qs"))
mp_years <- qs2::qs_read(file.path(DATA, "mp_years.qs"))
mp       <- qs2::qs_read(file.path(DATA, "mp.qs"))
```

## Vastemuuttuja: jatkoiko edustaja seuraavalla kaudella?

Vaalivuodet ovat 2015, 2019 ja 2023. Kullekin kaudelle katsomme, ketkä istuivat
kauden aikana ja ketkä jatkoivat seuraavalla.

```{r vaste}
kaudet <- tibble(kausi = c(2015, 2019), seuraava = c(2019, 2023))

rakenna <- function(alku, seur) {
  istui <- mp_years |> filter(vuosi >= alku, vuosi < seur) |> distinct(henkilo_nro)
  jatkoi <- mp_years |> filter(vuosi >= seur, vuosi < seur + 4) |> distinct(henkilo_nro) |>
    mutate(jatkoi = 1L)
  akt <- paneeli |> filter(vuosi >= alku, vuosi < seur) |>
    group_by(henkilo_nro) |>
    summarise(puheita = sum(n_puheita), vuosia = n(), .groups = "drop") |>
    mutate(puheita_per_vuosi = puheita / pmax(vuosia, 1))
  istui |> left_join(akt, by = "henkilo_nro") |>
    left_join(jatkoi, by = "henkilo_nro") |>
    mutate(jatkoi = replace_na(jatkoi, 0L), kausi = alku)
}
d <- map2_dfr(kaudet$kausi, kaudet$seuraava, rakenna) |>
  left_join(mp |> select(henkilo_nro, sukupuoli, synt_vuosi, ministeri, toimielin_lkm),
            by = "henkilo_nro") |>
  mutate(ika = kausi - synt_vuosi) |>
  drop_na(puheita_per_vuosi, sukupuoli, ika)

stopifnot("Vastemuuttuja vakio" = n_distinct(d$jatkoi) == 2)
d |> count(kausi, jatkoi)
```

## ENNEN MALLIA: miksi tämä ei ole syy-seuraussuhde

::: {.callout-important title="Endogeenisuus — luettava ennen tulosta"}
Houkutus on tulkita tulos ohjeeksi: "puhu enemmän, niin sinut valitaan uudelleen."
Se olisi virhe, ja tässä on kolme syytä:

1. **Käänteinen kausaliteetti.** Vaaleissa heikoilla olevat edustajat voivat puhua
   *enemmän* juuri saadakseen näkyvyyttä. Silloin puhe ei aiheuta valintaa vaan
   vaaliuhka aiheuttaa puhetta.
2. **Sekoittava kolmas tekijä.** Ministerit, ryhmäjohtajat ja valiokuntien
   puheenjohtajat sekä puhuvat paljon **että** tulevat valituiksi useammin. Asema
   ajaa molempia. Kontrolloimme tätä, mutta emme voi kontrolloida kaikkea.
3. **Valikoituminen.** Osa jättäytyy vapaaehtoisesti pois. He eivät "hävinneet" —
   he eivät osallistuneet. Datassa he näyttävät samalta.

Tämä malli on siis **ennustava, ei kausaalinen**. Se kertoo, ketkä jatkoivat, ei
sitä, mitä yksittäisen edustajan kannattaisi tehdä. Kerron tämän etukäteen enkä
alaviitteessä, koska juuri tässä useimmat analyysit menevät pieleen.
:::

## Ennustemalli

```{r malli}
#| cache: false
fit_path <- file.path(DATA, "osa7_uudelleenvalinta.qs")
d <- d |> mutate(puhe_log = log1p(puheita_per_vuosi),
                 toimielin = replace_na(toimielin_lkm, 0))
if (!file.exists(fit_path)) {
  m <- brm(jatkoi ~ puhe_log + ika + sukupuoli + ministeri + toimielin + (1 | kausi),
           family = bernoulli(), data = d,
           chains = 4, iter = 2000, cores = 4, refresh = 0)
  qs2::qs_save(m, fit_path)
}
m <- qs2::qs_read(fit_path)
summary(m)
```

```{r efekti}
# Ennustettu jatkamistodennäköisyys puheaktiivisuuden mukaan (muut keskiarvossa)
nd <- tibble(
  puheita_per_vuosi = seq(0, quantile(d$puheita_per_vuosi, .95), length.out = 40)) |>
  mutate(puhe_log = log1p(puheita_per_vuosi),
         ika = mean(d$ika), sukupuoli = "Mies",
         ministeri = 0, toimielin = mean(d$toimielin))
pe <- posterior_epred(m, newdata = nd, re_formula = NA)
pred <- nd |> mutate(keski = colMeans(pe),
                     lo = apply(pe, 2, quantile, .025),
                     hi = apply(pe, 2, quantile, .975))

ggplot(pred, aes(puheita_per_vuosi, keski)) +
  geom_ribbon(aes(ymin = lo, ymax = hi), fill = pal[["turkoosi"]], alpha = .25) +
  geom_line(color = pal[["turkoosi"]], linewidth = 1) +
  scale_y_continuous(labels = label_percent(), limits = c(0, 1)) +
  labs(title = "Puheaktiivisuus ja uudelleenvalinta — yhteys, ei syy",
       subtitle = "Ennustettu todennäköisyys jatkaa, 95 % uskottavuusvälein",
       x = "Puheenvuoroja vuodessa", y = "P(jatkoi seuraavalla kaudella)")

# Suora todennäköisyysväittämä kertoimesta
post <- as_draws_df(m)
p_pos <- mean(post$b_puhe_log > 0)
glue::glue("P(puheaktiivisuuden kerroin > 0) = {percent(p_pos, .1)}")
```

## Counterfactual: entä jos hiljainen olisi puhunut?

Bayeslainen malli sallii suoran vertailun kahden skenaarion välillä **saman
edustajaprofiilin sisällä**. Tämä on ennuste, ei lupaus — se kertoo, mitä *mallin
mukaan* olisi odotettavissa, jos vain puheaktiivisuus poikkeaisi.

```{r counterfactual}
profiili <- tibble(ika = mean(d$ika), sukupuoli = "Mies", ministeri = 0,
                   toimielin = mean(d$toimielin))
skenaariot <- bind_rows(
  profiili |> mutate(skenaario = "Hiljainen (10. persentiili)",
                     puhe_log = log1p(quantile(d$puheita_per_vuosi, .10))),
  profiili |> mutate(skenaario = "Puhelias (90. persentiili)",
                     puhe_log = log1p(quantile(d$puheita_per_vuosi, .90))))
pe2 <- posterior_epred(m, newdata = skenaariot, re_formula = NA)
cf <- tibble(`Hiljainen` = pe2[,1], `Puhelias` = pe2[,2]) |>
  mutate(ero = Puhelias - Hiljainen)

ggplot(cf, aes(x = ero)) +
  stat_halfeye(fill = pal[["oranssi"]], .width = c(.66,.95)) +
  geom_vline(xintercept = 0, linetype = "dashed", color = pal[["punainen"]]) +
  scale_x_continuous(labels = label_percent()) +
  labs(title = "Counterfactual: puheliaan ja hiljaisen ero",
       subtitle = "Ero jatkamistodennäköisyydessä, muut tekijät vakioituna",
       x = "Ero todennäköisyydessä (prosenttiyksikköä)", y = NULL)

glue::glue("P(puhelias jatkaa todennäköisemmin) = {percent(mean(cf$ero > 0), .1)}")
```

## Mitä tämä tarkoittaa päättäjälle

- **Ennuste ja syy ovat eri asioita.** Malli tunnistaa, ketkä jatkoivat. Se ei kerro,
  mitä yksilön pitäisi tehdä. Ero on tärkein asia, jonka päättäjän tulee ymmärtää
  data-analyysistä.
- **Counterfactual on työkalu, ei kristallipallo.** Se näyttää, mitä *mallin sisällä*
  tapahtuisi eri oletuksella — ja sen arvo riippuu siitä, kuinka rehellisesti mallin
  rajat on kerrottu.
- **Epävarmuus on tulos.** Jos väli leikkaa nollan, se on vastaus — ei epäonnistuminen.

## Uutiskoukku takaisin

Kannattaako puhua? Data kertoo, että puheliaat ja jatkaneet ovat päällekkäisiä
joukkoja. Mutta se, kumpi aiheuttaa kumman, ei ratkea tällä aineistolla — ja
analyytikon tärkein taito on sanoa se ääneen.

---

::: {.callout-tip title="Tehdäänkö teidän datallenne sama?"}
Ennustemallit, counterfactual-skenaariot ja rehellinen raja sen välillä, mitä data
voi ja ei voi kertoa — **kristianvepsalainen.com**
:::

*Datalähde: Eduskunnan avoin data (CC BY 4.0).*
