---
title: "Kannattaako lakialoitetta tehdä? Läpimenon ennustaminen"
subtitle: "Eduskunta jakaumana, osa 9: aloitteen kohtalo"
description: >
  Valtaosa lakialoitteista ei etene mihinkään. Mikä erottaa ne, jotka etenevät?
  Rakennamme ennustemallin ja counterfactualin — ja käsittelemme suoraan, mitä
  data voi ja ei voi kertoa syistä.
date: 2026-08-27
author: "Kristian Vepsäläinen"
categories: [eduskunta, avoin data, ennustemalli, counterfactual, bayes]
format:
  html:
    toc: true
    toc-title: "Sisällys"
    code-fold: true
    code-summary: "Näytä koodi"
execute: { warning: false, message: false, echo: true }
---

> **Sarjan idea.** Tähän asti olemme katsoneet, keitä kansanedustajat ovat ja mitä he
> puhuvat. Nyt kysymme, mitä heidän aloitteistaan *seuraa*: valtaosa lakialoitteista
> raukeaa hiljaa, harva etenee. Mikä erottaa etenevät — ja voiko sen ennustaa?

## Uutiskoukku: aloite joka ei koskaan edennyt

Kansanedustaja voi tehdä lakialoitteen mistä tahansa aiheesta. Useimmat eivät johda
mihinkään. Tämä kirjoitus mittaa, mikä erottaa harvat etenevät aloitteet muista —
ja käsittelee rehellisesti, miksi tulos ei ole toimintaohje.

```{r setup}
#| cache: false
library(tidyverse); library(here); library(qs2); library(ggdist); library(scales); library(brms)
select <- dplyr::select; filter <- dplyr::filter
set.seed(20270418)
pal <- c(punainen="#e63946", turkoosi="#2a9d8f", oranssi="#f4a261",
         laivasto="#1d3557", sininen="#457b9d")
theme_set(theme_minimal(base_size = 13) +
  theme(plot.title = element_text(face="bold"), plot.subtitle = element_text(color="grey30"),
        panel.grid.minor = element_blank(), legend.position = "top"))

DATA <- here("data", "eduskunta")
init        <- qs2::qd_read(file.path(DATA, "vaski_init.qs"))
tulokset    <- qs2::qd_read(file.path(DATA, "aloite_tulokset.qs"))
mp          <- qs2::qs_read(file.path(DATA, "mp.qs"))
ryhma_years <- qs2::qs_read(file.path(DATA, "ryhma_years.qs"))
```

## Vastemuuttuja: eteneekö aloite käsittelyyn?

Aloitteen lopullinen kohtalo (hyväksytty / hylätty / rauennut) ei ole aloitteessa
itsessään, vaan se pitää johtaa käsittelyketjusta. Käytämme **havaittavaa ja
rehellistä välitulosta**: eteneekö aloite lainkaan valiokuntakäsittelyyn, eli
saako se mietinnön. Tämä kattaa **koko populaation** — myös ne, jotka raukeavat
käsittelemättä.

::: {.callout-important title="Miksi tämä vaste antaa oikeamman kuvan"}
Vaihtoehto olisi ollut mitata läpimenoa vain **äänestykseen edenneistä** aloitteista.
Se olisi valikoitunut osajoukko (poikkeuksellisen kiistanalaiset), ja antaisi liian
ruusuisen kuvan — jäävuoren huipun. Koska valtaosa lakialoitteista raukeaa hiljaa,
oikea vaste pitää raukeamiset mukana. "Eteneekö käsittelyyn" tekee juuri sen.
Tarkempi lopputulos (hyväksytty vs. hylätty) olisi poimittavissa mietintöjen
päätösesityksistä; se on luonteva jatkotarkennus.
:::

## Selittäjät

Mallin selittäjät nojaavat sekä aiempiin osiin että lukijan erinomaiseen
kommenttiin: **ajalliset tekijät** (istuntokausi, vaalikauden vaihe ja vaalien
läheisyys), **tekijän asema** (hallitus/oppositio jättöhetkellä) ja näiden
**interaktio**, sekä tekijän **aiempi aloitehistoria**. Koska sama edustaja tekee
useita aloitteita, havainnot eivät ole riippumattomia — siihen palaamme mallissa.

```{r selittajat}
#| cache: false
# Hallituspohja vuosittain (kuten osa 4). !! Tarkista ryhmänimet ryhma_years-dataa vasten.
hallitus <- tribble(
  ~vuosi, ~hallituspuolueet,
  2015,c("Keskusta","Perussuomalaiset","Kokoomus"), 2016,c("Keskusta","Perussuomalaiset","Kokoomus"),
  2017,c("Keskusta","Sininen","Kokoomus"),          2018,c("Keskusta","Sininen","Kokoomus"),
  2019,c("Sosialidemokraattinen","Keskusta","Vihreä","Vasemmisto","Ruotsalainen"),
  2020,c("Sosialidemokraattinen","Keskusta","Vihreä","Vasemmisto","Ruotsalainen"),
  2021,c("Sosialidemokraattinen","Keskusta","Vihreä","Vasemmisto","Ruotsalainen"),
  2022,c("Sosialidemokraattinen","Keskusta","Vihreä","Vasemmisto","Ruotsalainen"),
  2023,c("Kokoomus","Perussuomalaiset","Ruotsalainen","Kristillisdemokraattinen"),
  2024,c("Kokoomus","Perussuomalaiset","Ruotsalainen","Kristillisdemokraattinen"),
  2025,c("Kokoomus","Perussuomalaiset","Ruotsalainen","Kristillisdemokraattinen"))

asema_taulu <- ryhma_years |> left_join(hallitus, by = "vuosi") |>
  mutate(on_hallitus = map2_lgl(ryhma, hallituspuolueet,
    \(r,h) if (is.null(h)) NA else any(str_detect(r, fixed(h, ignore_case = TRUE))))) |>
  filter(!is.na(on_hallitus)) |>
  group_by(henkilo_nro = henkilo_nro, vpvuosi = vuosi) |>
  summarise(on_hallitus = mean(on_hallitus) >= 0.5, .groups = "drop") |>   # vuoden vallitseva asema
  transmute(tekija = henkilo_nro, vpvuosi,
            asema = factor(if_else(on_hallitus, "Hallitus", "Oppositio"),
                           levels = c("Oppositio","Hallitus")))

stopifnot("asema_taulu ei uniikki" =
  nrow(asema_taulu) == nrow(distinct(asema_taulu, tekija, vpvuosi)))

# Vuosia seuraaviin vaaleihin (vaalikauden vaihe + vaalien läheisyys yhtenä)
vaalit <- c(2015L, 2019L, 2023L, 2027L)   # integer-vektori
v_vaaleihin <- function(v) vapply(v, \(x) {
  s <- vaalit[vaalit >= x]
  if (length(s) == 0) NA_real_ else as.numeric(min(s) - x)
}, numeric(1))                            # malline numeric(1), tulos as.numeric -> täsmää

d <- init |> filter(tyyppi == "LA") |>
  mutate(n_allek = map_int(allekirjoittajat, length)) |>
  select(-any_of("vpvuosi")) |>
  left_join(tulokset |> select(id, eteni, vpvuosi), by = "id") |>
  left_join(asema_taulu, by = c("tekija","vpvuosi")) |>
  drop_na(eteni, tekija, vpvuosi, created, asema, n_allek) |>
  mutate(eteni = as.integer(eteni)) |>
  arrange(tekija, created) |>
  group_by(tekija) |>
  mutate(aiemmat        = row_number() - 1L,
         aiempi_edenneet= lag(cumsum(eteni), default = 0L),
         aiempi_etenemisaste = if_else(aiemmat > 0, aiempi_edenneet / aiemmat, 0),
         ensimmainen    = as.integer(aiemmat == 0)) |>
  ungroup() |>
  mutate(vuotta_vaaleihin = v_vaaleihin(vpvuosi),
         kausi   = factor(if_else(lubridate::month(created) %in% 2:6,
                                  "Kevätistunto", "Syysistunto")),
         aiemmat_z = as.numeric(scale(log1p(aiemmat))))   # esiskaalattu — ei scale() kaavassa

stopifnot("Vaste vakio" = n_distinct(d$eteni) == 2,
          "asema puuttuu" = all(c("Hallitus","Oppositio") %in% d$asema),
          "vuotta_vaaleihin puuttuu" = !all(is.na(d$vuotta_vaaleihin)))
d |> count(asema, eteni)
```

## ENNEN MALLIA: mitä tämä malli on ja ei ole

::: {.callout-important title="Ennuste, ei syy — ja riippumattomuus"}
**Endogeenisuus.** Näkyvät ja kokeneet edustajat sekä tekevät enemmän aloitteita
että saavat niitä useammin käsittelyyn. Asema, aihe ja ajoitus kietoutuvat toisiinsa,
joten malli on **ennustava, ei kausaalinen**: se kertoo, mitkä aloitteet etenivät,
ei sitä, mitä yksittäisen edustajan kannattaisi tehdä.

**Havainnot eivät ole riippumattomia.** Sama edustaja tekee useita aloitteita, joten
niiden kohtalot korreloivat. Käytämme **edustajatason satunnaisvaikutusta**
`(1 | tekija)`, joka osittaispoolaa saman tekijän aloitteet — yksi ahkera
aloitteentekijä ei näin paisuta näennäistä varmuutta. Tämä on suora vastaus tähän
tilastolliseen ongelmaan, ei kosmeettinen lisä.
:::

## Ennustemalli

```{r malli}
#| cache: false
fit_path <- file.path(DATA, "osa9_lapimeno.qs")
if (!file.exists(fit_path)) {
  priorit <- c(
  prior(normal(0, 2.5), class = "b"),          # kertoimet järkevälle skaalalle
  prior(normal(0, 5),   class = "Intercept"),
  prior(exponential(1), class = "sd"))          # satunnaisvaikutusten hajonta kuriin

m <- brm(
  eteni ~ asema * vuotta_vaaleihin + kausi + n_allek +
    aiemmat_z + aiempi_etenemisaste + ensimmainen +
    (1 | tekija) + (1 | vpvuosi),
  family = bernoulli(), data = d, prior = priorit,
  chains = 4, iter = 4000, warmup = 2000, cores = 4,
  control = list(adapt_delta = 0.95, max_treedepth = 12), refresh = 0)
  qs2::qs_save(m, fit_path)   # brms-malli -> qs_save (ei qd)
}
m <- qs2::qs_read(fit_path)
summary(m)
```

## Muuttuuko hallitus/oppositio-ero vaalien lähestyessä?

Tämä on lukijan kommentin ydin: onko tekijän aseman ja ajallisten tekijöiden välillä
interaktiota? Katsotaan ennustettu etenemistodennäköisyys aseman ja vaalien
läheisyyden mukaan.

```{r interaktio}
nd <- expand_grid(asema = factor(c("Oppositio","Hallitus"), levels = c("Oppositio","Hallitus")),
                  vuotta_vaaleihin = 0:3, n_allek = median(d$n_allek),
                  kausi = "Kevätistunto", aiemmat_z = 0,
                  aiempi_etenemisaste = mean(d$aiempi_etenemisaste), ensimmainen = 0L)
pe <- posterior_epred(m, newdata = nd, re_formula = NA)
pred <- nd |> mutate(keski = colMeans(pe),
                     lo = apply(pe,2,quantile,.025), hi = apply(pe,2,quantile,.975))

ggplot(pred, aes(vuotta_vaaleihin, keski, color = asema, fill = asema)) +
  geom_ribbon(aes(ymin = lo, ymax = hi), alpha = .2, color = NA) +
  geom_line(linewidth = 1) +
  scale_x_reverse() + scale_y_continuous(labels = label_percent()) +
  scale_color_manual(values = unname(pal[c(1,4)])) +
  scale_fill_manual(values = unname(pal[c(1,4)])) +
  labs(title = "Muuttuuko hallitus/oppositio-ero vaalien lähestyessä?",
       subtitle = "Ennustettu etenemistodennäköisyys, 95 % uskottavuusvälein",
       x = "Vuotta seuraaviin vaaleihin", y = "P(aloite etenee)", color = NULL, fill = NULL)
```

## Counterfactual: sama aloite hallitukselta vs. oppositiolta

Bayeslainen malli sallii saman aloiteprofiilin vertailun kahden aseman välillä.
Tämä on **ennuste skenaariolle**, ei väite todellisesta syystä.

```{r counterfactual}
prof <- tibble(vuotta_vaaleihin = 2, n_allek = median(d$n_allek), kausi = "Kevätistunto",
               aiemmat_z = 0, aiempi_etenemisaste = mean(d$aiempi_etenemisaste), ensimmainen = 0L)
sken <- bind_rows(mutate(prof, asema = factor("Oppositio", levels=c("Oppositio","Hallitus"))),
                  mutate(prof, asema = factor("Hallitus",  levels=c("Oppositio","Hallitus"))))
pe2 <- posterior_epred(m, newdata = sken, re_formula = NA)
cf <- tibble(oppositio = pe2[,1], hallitus = pe2[,2]) |> mutate(ero = hallitus - oppositio)

ggplot(cf, aes(ero)) +
  stat_halfeye(fill = pal[["oranssi"]], .width = c(.66,.95)) +
  geom_vline(xintercept = 0, linetype = "dashed", color = pal[["punainen"]]) +
  scale_x_continuous(labels = label_percent()) +
  labs(title = "Counterfactual: sama aloite hallitukselta vs. oppositiolta",
       subtitle = "Ero etenemistodennäköisyydessä, muut tekijät vakioituna (2 v. vaaleihin)",
       x = "Ero prosenttiyksikköinä", y = NULL)

glue::glue("P(hallituksen aloite etenee todennäköisemmin) = {scales::percent(mean(cf$ero > 0), .1)}")
```

## Ennustaako aiempi menestys tulevaa?

Lukija kysyi myös, ennustaako tekijän aiempi aloitehistoria etenemistä. Malli
sisältää sekä aiempien aloitteiden määrän että niiden aiemman etenemisasteen.

```{r historia}
post <- as_draws_df(m)
tibble(
  vaite = c("Aiempi etenemisaste ennustaa etenemistä (kerroin > 0)",
            "Aloitteiden määrä ennustaa etenemistä (kerroin > 0)"),
  todennakoisyys = c(scales::percent(mean(post$b_aiempi_etenemisaste > 0), .1),
                     scales::percent(mean(post$b_aiemmat_z > 0), .1)))
```

::: {.callout-note title="Assosiaatio, ei mekanismi"}
Vaikka aiempi etenemisaste ennustaisi tulevaa, se ei todista, että "menestys ruokkii
menestystä". Taustalla voi olla pysyvä tekijä — asema, kokemus, aihevalinta — joka
ajaa molempia. Edustajatason satunnaisvaikutus imee osan tästä, mutta ei tee
yhteydestä kausaalista.
:::

## Mitä tämä tarkoittaa päättäjälle

- **Läpimeno on ennustettavissa, ei ohjattavissa.** Malli tunnistaa etenevät
  aloitteet; se ei kerro, mitä yksilön pitäisi tehdä.
- **Ajoitus ja asema kietoutuvat.** Hallitus/oppositio-ero voi muuttua vaalikauden
  vaiheen mukaan — interaktio näkyy datassa, ei arvauksena.
- **Riippumattomuus on otettava vakavasti.** Kun sama tekijä tuottaa monta havaintoa,
  niitä ei saa kohdella erillisinä; satunnaisvaikutus korjaa tämän.
- **Harvat etenevät → leveät välit.** Jos etenevien joukko on pieni, epävarmuus on
  suuri. Se on rehellinen tulos, ei puute.

## Uutiskoukku takaisin

Kannattaako lakialoitetta tehdä? Data kertoo, että valtaosa ei etene, ja etenevät
erottuvat aseman, ajoituksen ja historian mukaan — mutta se, kumpi *aiheuttaa*
kumman, ei ratkea tällä aineistolla. Analyytikon tärkein taito on sanoa se ääneen.

---

::: {.callout-tip title="Tehdäänkö teidän datallenne sama?"}
Läpimeno- ja hyväksyntämallit, ajalliset interaktiot ja counterfactual-skenaariot —
riippuvuusrakenteet oikein huomioiden. **kristianvepsalainen.com**
:::

*Kiitos lukijalle rakentavista kommenteista, jotka muokkasivat tämän osan mallia.
Datalähde: Eduskunnan avoin data, VaskiData (CC BY 4.0). Hallituskokoonpanot koodattu käsin.*
