---
title: "EU:n lainsäädäntö jakaumana — Osa 4: Eloonjäämisanalyysi"
subtitle: "Kuinka kauan EU-säädös elää? Kaplan-Meier ja Cox-regressio paljastavat, mitä ikäjakauma piilottaa."
author: "Kristian Vepsäläinen"
date: 2026-6-18
lang: fi
format:
  html:
    theme: flatly
    toc: true
    toc-depth: 3
    code-fold: true
    fig-width: 9
    fig-height: 5.5
    fig-dpi: 150
    embed-resources: true
execute:
  echo: true
  warning: false
  message: false
  cache: false
---

```{r setup}
library(tidyverse)
library(here)
library(lubridate)
library(scales)
library(ggtext)
library(patchwork)
library(survival)    # Kaplan-Meier ja Cox
library(survminer)   # ggplot2-pohjainen survival-visualisointi

col_red    <- "#e63946"
col_green  <- "#2a9d8f"
col_orange <- "#f4a261"
col_navy   <- "#1d3557"
col_blue   <- "#457b9d"

theme_set(
  theme_minimal(base_size = 14) +
    theme(
      plot.title       = element_markdown(face = "bold", size = 15),
      plot.subtitle    = element_markdown(color = "grey40"),
      plot.caption     = element_text(color = "grey55", size = 9),
      axis.title       = element_text(color = "grey30"),
      panel.grid.minor = element_blank()
    )
)
```

## Säädöksen elinikä on stokastinen prosessi

Osassa 1 havaitsimme selviytymisharhan: vanhoja säädöksiä on jäljellä vain
kaikkein sitkeimmät. Yksinkertainen ikäjakauma on siksi harhainen estimaatti
säädösten todellisesta elinajasta.

Eloonjäämisanalyysi (*survival analysis*) on kehitetty juuri tätä ongelmaa varten.
Se ottaa eksplisiittisesti huomioon **sensuroinnin**: voimassaolevat säädökset ovat
"elossa" tähän päivään, mutta emme tiedä milloin ne kumotaan. Ne eivät ole
puuttuvia havaintoja — ne ovat informatiivisesti sensuroituja.

Kaksi keskeistä työkalua:

**Kaplan-Meier-estimaatti** laskee eloonjäämisfunktion $S(t)$ — todennäköisyyden,
että säädös on yhä voimassa ajankohdassa $t$ — ottaen sensuroinnin huomioon.
Se on ei-parametrinen: ei oletuksia jakauman muodosta.

**Cox-regressio** (*proportional hazards*) mallintaa, mitkä tekijät ennustavat
kumoamisriskiä. Tuloksena on **hasardisuhde** (HR): HR > 1 tarkoittaa suurempaa
kumoamisriskiä, HR < 1 tarkoittaa pienempää. Cox ei oleta jakaumaa — se olettaa
vain, että kovariaaттien vaikutus on suhteellinen ajan suhteen.

---

## Data ja muuttujat

```{r lataa_data}
data_path <- here("data/eu_saadanto_raw.rds")

if (!file.exists(data_path)) {
  stop(
    "Tiedostoa ", data_path, " ei löydy.\n",
    "Aja ensin osa 1 lokaalisti tallentaaksesi datan."
  )
}

raw <- readRDS(data_path)
message("Data ladattu: ", nrow(raw), " riviä")
```

```{r valmistele_survival}
# Eloonjäämisanalyysin muuttujat:
#
# aika    = säädöksen ikä päivinä hyväksymisestä joko kumoamiseen tai
#           tähän päivään (kumpi tulee ensin)
# tapaus  = 1 jos kumottu (tapahtuma havaittu), 0 jos vielä voimassa (sensuroitu)
#
# Kovariaaтit Cox-regressioon:
#   saadostyyppi  = regulation / directive / decision / recommendation
#   vuosikymmen   = hyväksymisvuosikymmen (institutionaalinen konteksti)
#   kohortti_eu15 = hyväksytty ennen 2004-laajentumista vai sen jälkeen

tanaan <- Sys.Date()

surv_df <- raw |>
  filter(!is.na(date), !is.na(force)) |>
  mutate(
    date         = as.Date(date),
    vuosi        = year(date),
    saadostyyppi = case_when(
      resource_type == "regulation"     ~ "Asetus",
      resource_type == "directive"      ~ "Direktiivi",
      resource_type == "decision"       ~ "Päätös",
      resource_type == "recommendation" ~ "Suositus"
    ),
    # Tapaus: 1 = kumottu, 0 = vielä voimassa (sensuroitu)
    tapaus = if_else(force == "false", 1L, 0L),
    # Aika päivinä hyväksymisestä tähän päivään tai kumoamiseen
    # Koska kumoamispäivää ei ole suoraan datassa, käytetään
    # nykypäivää sensurointipisteenä kaikille
    aika_pv = as.numeric(tanaan - date),
    aika_v  = aika_pv / 365.25,
    # Kovariaaтit
    vuosikymmen = factor(
      paste0(floor(vuosi / 10) * 10, "-luku"),
      levels = paste0(seq(1950, 2020, 10), "-luku")
    ),
    kohortti = factor(
      if_else(vuosi < 2004, "Ennen 2004-laajentumista", "2004-laajentumisen jälkeen")
    )
  ) |>
  filter(
    vuosi >= 1960,
    vuosi <= 2022,      # 2023 säädökset liian nuoria merkitykselliseen analyysiin
    aika_pv > 0,
    !is.na(saadostyyppi)
  )

cat("Havaintoja analyysissa:", nrow(surv_df), "\n")
cat("\nTapaukset (kumottu vs. voimassa):\n")
count(surv_df, tapaus) |>
  mutate(selite = if_else(tapaus == 1, "Kumottu (tapahtuma)", "Voimassa (sensuroitu)"),
         osuus  = percent(n / sum(n), 0.1)) |>
  select(selite, n, osuus) |>
  print()

cat("\nSäädöstyypit:\n")
count(surv_df, saadostyyppi, tapaus) |>
  pivot_wider(names_from = tapaus, values_from = n,
              names_prefix = "tapaus_") |>
  mutate(
    yht          = tapaus_0 + tapaus_1,
    pct_kumottu  = percent(tapaus_1 / yht, 0.1)
  ) |>
  select(saadostyyppi, yht, kumottu = tapaus_1, pct_kumottu) |>
  arrange(desc(yht)) |>
  print()
```

---

## Kaplan-Meier: eloonjäämisfunktio tyypeittäin

```{r km_tyypit}
# Survival-objekti
surv_obj <- Surv(time = surv_df$aika_v, event = surv_df$tapaus)

# KM-estimaatti tyypeittäin
km_tyypit <- survfit(surv_obj ~ saadostyyppi, data = surv_df)

# Mediaanit tyypeittäin
cat("Mediaani elinikä (vuosia) tyypeittäin:\n")
print(km_tyypit, print.rmean = TRUE)
```

```{r fig_km_tyypit}
#| fig-cap: "Kaplan-Meier-eloonjäämiskäyrät säädöstyypeittäin. S(t) = todennäköisyys olla voimassa ajankohdassa t. Pystyviivat = sensurointipisteet."

# Värikartta survminer-funktiolle
km_varit <- c(col_red, col_green, col_blue, col_orange)
names(km_varit) <- paste0("saadostyyppi=",
                           c("Asetus", "Direktiivi", "Päätös", "Suositus"))

km_plot <- ggsurvplot(
  km_tyypit,
  data          = surv_df,
  palette       = c(col_red, col_green, col_blue, col_orange),
  conf.int      = TRUE,
  conf.int.alpha = 0.12,
  censor        = FALSE,
  xlab          = "Ikä (vuosia)",
  ylab          = "S(t) — todennäköisyys olla voimassa",
  legend.title  = "",
  legend.labs   = c("Asetus", "Direktiivi", "Päätös", "Suositus"),
  ggtheme       = theme_minimal(base_size = 13),
  risk.table    = TRUE,
  risk.table.height = 0.28,
  risk.table.title  = "Vaarassa oleva joukko (n)",
  xlim          = c(0, 50),
  break.time.by = 5,
  title         = "Kaplan-Meier: säädösten eloonjääminen tyypeittäin"
)

# Lisätään caption manuaalisesti
km_plot$plot <- km_plot$plot +
  labs(
    caption = "Lähde: EUR-Lex SPARQL via eurlex (R). Kristian Vepsäläinen / kristianvepsalainen.com"
  ) +
  theme(plot.title = element_markdown(face = "bold", size = 15))

print(km_plot)
```

```{r log_rank_testi}
# Log-rank-testi: onko tyypeillä tilastollisesti merkitsevä ero elinajassa?
lr_testi <- survdiff(surv_obj ~ saadostyyppi, data = surv_df)
cat("Log-rank-testi (H0: eloonjäämiskäyrät identtiset):\n")
print(lr_testi)
cat("\np-arvo:", round(1 - pchisq(lr_testi$chisq, df = length(lr_testi$n) - 1), 6), "\n")
```

---

## Kaplan-Meier: vuosikymmenten välinen vertailu

Ovatko vanhemmat direktiivit sitkeämpiä kuin uudemmat — vai onko trendi
päinvastainen?

```{r fig_km_vuosikymmen}
#| fig-cap: "KM-eloonjäämiskäyrät hyväksymisvuosikymmenen mukaan. Selviytymisharha on korjattu — näemme todellisen elinaikajakauman."

km_vk <- survfit(surv_obj ~ vuosikymmen, data = surv_df)

km_vk_plot <- ggsurvplot(
  km_vk,
  data           = surv_df,
  palette        = c(col_navy, col_blue, col_green, col_orange,
                     col_red, "#9b2226", "#ae2012"),
  conf.int       = FALSE,
  censor         = FALSE,
  xlab           = "Ikä (vuosia)",
  ylab           = "S(t) — todennäköisyys olla voimassa",
  legend.title   = "Hyväksymisvuosikymmen",
  ggtheme        = theme_minimal(base_size = 13),
  xlim           = c(0, 55),
  break.time.by  = 5,
  title          = "**Eloonjääminen hyväksymisvuosikymmenen mukaan**"
)

km_vk_plot$plot <- km_vk_plot$plot +
  labs(caption = "Lähde: EUR-Lex SPARQL via eurlex (R). Kristian Vepsäläinen / kristianvepsalainen.com")

print(km_vk_plot)
```

---

## Cox-regressio: mitkä tekijät ennustavat kumoamisriskiä?

Kaplan-Meier näyttää käyrät — Cox kertoo *miksi* ne eroavat. Cox-regressio
mallintaa hasardia $h(t)$: hetkellinen kumoamisriski ehdolla että säädös on
yhä voimassa ajankohdassa $t$.

$$h(t | \mathbf{x}) = h_0(t) \cdot \exp(\beta_1 x_1 + \beta_2 x_2 + \cdots)$$

Tulkinta: $\exp(\beta)$ = hasardisuhde (HR). HR = 1.5 tarkoittaa 50 % suurempaa
kumoamisriskiä per yksikkö kovariaaтissa.

```{r cox_malli}
# Referenssitasot: Asetus, 1960-luku, Ennen 2004-laajentumista
surv_df_cox <- surv_df |>
  mutate(
    saadostyyppi = relevel(factor(saadostyyppi), ref = "Asetus"),
    vuosikymmen  = relevel(vuosikymmen, ref = "1960-luku"),
    kohortti     = relevel(kohortti, ref = "Ennen 2004-laajentumista")
  )

cox_fit <- coxph(
  Surv(aika_v, tapaus) ~ saadostyyppi + vuosikymmen + kohortti,
  data = surv_df_cox
)

cat("Cox-regressiotulokset:\n")
summary(cox_fit)
```

```{r fig_cox_forest}
#| fig-cap: "Cox-regression hasardisuhde-metsäkaavio (forest plot). HR > 1 = suurempi kumoamisriski. Piste = estimaatti, viiva = 95 % luottamusväli."

# Poimitaan kertoimet siististi
cox_tulos <- broom::tidy(cox_fit, exponentiate = TRUE, conf.int = TRUE) |>
  mutate(
    termi_siisti = case_when(
      str_detect(term, "saadostyyppi") ~
        paste0("Tyyppi: ", str_remove(term, "saadostyyppi")),
      str_detect(term, "vuosikymmen") ~
        paste0("Vuosikymmen: ", str_remove(term, "vuosikymmen")),
      str_detect(term, "kohortti") ~
        paste0("Kohortti: ", str_remove(term, "kohortti.*jälkeen", "")),
      TRUE ~ term
    ),
    merkitseva = p.value < 0.05,
    termi_siisti = fct_reorder(termi_siisti, estimate)
  )

ggplot(cox_tulos, aes(estimate, termi_siisti, color = merkitseva)) +
  geom_vline(xintercept = 1, linetype = "dashed",
             color = "grey50", linewidth = 0.7) +
  geom_errorbarh(aes(xmin = conf.low, xmax = conf.high),
                 height = 0.25, linewidth = 0.8) +
  geom_point(size = 3.5) +
  scale_color_manual(
    values = c("TRUE" = col_red, "FALSE" = col_blue),
    labels = c("TRUE" = "p < 0.05", "FALSE" = "p ≥ 0.05")
  ) +
  scale_x_log10(breaks = c(0.1, 0.25, 0.5, 1, 2, 4, 10),
                labels = c("0.1", "0.25", "0.5", "1", "2", "4", "10")) +
  labs(
    title    = "**Cox-regressio: hasardisuhde kumoamisriskille**",
    subtitle = "HR > 1 = suurempi kumoamisriski kuin referenssiryhmällä. Log-asteikko.",
    x = "Hasardisuhde (HR) — log-asteikko", y = NULL,
    color    = NULL,
    caption  = "Referenssi: Asetus, 1960-luku, ennen 2004. Lähde: EUR-Lex via eurlex (R).\nKristian Vepsäläinen / kristianvepsalainen.com"
  ) +
  theme(legend.position = "top")
```

```{r cox_oletukset}
# Tarkistetaan proportional hazards -oletus
# Schoenfeld-jäännökset: jos korrelaatio ajan kanssa ≈ 0, oletus on ok
ph_testi <- cox.zph(cox_fit)
cat("Proportional hazards -oletus (Schoenfeld-testi):\n")
print(ph_testi)
cat("\nGlobaalin testin p-arvo:", round(ph_testi$table["GLOBAL", "p"], 4), "\n")
cat("(p > 0.05 = oletus ei hylätä)\n")
```

---

## Kumulatiivinen hasardi: missä vaiheessa kumoamisriski on suurin?

Kaplan-Meier näyttää selviytymistodennäköisyyden. Kumulatiivinen hasardifunktio
$H(t) = -\log S(t)$ näyttää kertyneen riskin — hyödyllinen kun haluaa nähdä
missä elinkaaren vaiheessa säädökset tyypillisesti kumotaan.

```{r fig_kumulat_hasardi}
#| fig-cap: "Kumulatiivinen hasardifunktio tyypeittäin. Jyrkkä nousu = korkea kumoamisriski tuossa iässä. Tasainen = matala riski."

km_cumhaz <- survfit(surv_obj ~ saadostyyppi, data = surv_df)

# Rakennetaan manuaalisesti ggplot2:lla jotta värit pysyvät
km_cumhaz_df <- map_dfr(
  c("Asetus", "Direktiivi", "Päätös", "Suositus"),
  function(tyyppi) {
    fit <- survfit(
      Surv(aika_v, tapaus) ~ 1,
      data = filter(surv_df, saadostyyppi == tyyppi)
    )
    tibble(
      aika         = fit$time,
      cumhaz       = fit$cumhaz,
      cumhaz_lo    = fit$cumhaz - 1.96 * fit$std.err,
      cumhaz_hi    = fit$cumhaz + 1.96 * fit$std.err,
      saadostyyppi = tyyppi
    )
  }
)

ggplot(km_cumhaz_df, aes(aika, cumhaz, color = saadostyyppi,
                          fill = saadostyyppi)) +
  geom_ribbon(aes(ymin = pmax(cumhaz_lo, 0), ymax = cumhaz_hi),
              alpha = 0.12, color = NA) +
  geom_line(linewidth = 1.0) +
  scale_color_manual(values = c(col_red, col_green, col_blue, col_orange)) +
  scale_fill_manual(values  = c(col_red, col_green, col_blue, col_orange)) +
  scale_x_continuous(limits = c(0, 50), breaks = seq(0, 50, 5)) +
  labs(
    title    = "**Kumulatiivinen hasardifunktio** tyypeittäin",
    subtitle = "Jyrkkä nousu = kumoamisriski kasautuu tuohon ikään. Nauha = 95 % luottamusväli.",
    x = "Ikä (vuosia)", y = "Kumulatiivinen hasardi H(t)",
    color = NULL, fill = NULL,
    caption  = "Lähde: EUR-Lex SPARQL via eurlex (R). Kristian Vepsäläinen / kristianvepsalainen.com"
  ) +
  theme(legend.position = "top")
```

---

## Yhteenveto

```{r yhteenveto_taulukko}
# Mediaanieliniät tyypeittäin KM-estimaatista
km_mediaanit <- summary(km_tyypit)$table |>
  as.data.frame() |>
  rownames_to_column("tyyppi") |>
  mutate(tyyppi = str_remove(tyyppi, "saadostyyppi=")) |>
  select(tyyppi,
         n        = records,
         kumottu  = events,
         mediaani = `median`,
         lo_95    = `0.95LCL`,
         hi_95    = `0.95UCL`) |>
  mutate(across(c(mediaani, lo_95, hi_95),
                ~if_else(is.na(.), ">50 v", paste0(round(., 1), " v"))))

cat("Mediaanieliniät tyypeittäin (Kaplan-Meier):\n")
print(km_mediaanit)
```

Tämä analyysi korjaa osan 1:n selviytymisharhan. Pelkkä ikäjakauma oli
vääristynyt — voimassaolevat säädökset näyttivät vanhemmilta kuin ne
todellisuudessa ovat, koska kaikki lyhytikäiset oli jo poistettu joukosta.

Kaplan-Meier-estimaatti ottaa sensuroinnin huomioon ja antaa realistisemman
kuvan elinaikajakaumasta. Cox-regressio kvantifioi kovariaaттien vaikutukset
hasardisuhteina — ei pelkkinä kertoimina, vaan suhteellisina riskeinä joilla
on tulkinta.

---

## Mitä seuraavaksi?

**Osa 5 — Säädösten viittausverkosto**
Mitkä säädökset ovat EU-oikeuden solmupisteitä? Verkostoanalyysi
(`igraph`/`tidygraph`) paljastaa juridiset riippuvuudet, joita ei voi
nähdä yksittäistä säädöstä lukemalla. Solmun keskeisyys (*centrality*)
on jakaumakin — ei yksi pistemäinen luku.

---

*Kaikki analyysi on toistettavissa. Koodi on avoin.*

*Tarvitsetko eloonjäämisanalyysiä asiakaspidosta, laitevioista tai
regulatoristen muutosten vaikutuksesta? —
[kristianvepsalainen.com](https://kristianvepsalainen.com)*
