---
title: "EU:n lainsäädäntö jakaumana — Osa 2: Direktiivien implementointiviive"
subtitle: "Onko myöhästyminen pahentunut? Beeta-jakauma paljastaa, mitä keskiarvo piilottaa."
author: "Kristian Vepsäläinen"
date: 2026-05-28
lang: fi
format:
  html:
    theme: flatly
    toc: true
    toc-depth: 3
    code-fold: true
    fig-width: 9
    fig-height: 5.5
    fig-dpi: 150
    embed-resources: true
execute:
  echo: true
  warning: false
  message: false
  cache: true
---

```{r setup}
library(tidyverse)
#library(eurlex)
library(here)
library(lubridate)
library(scales)
library(ggtext)
library(patchwork)

col_red    <- "#e63946"
col_green  <- "#2a9d8f"
col_orange <- "#f4a261"
col_navy   <- "#1d3557"
col_blue   <- "#457b9d"
col_purple <- "#6d597a"  

theme_set(
  theme_minimal(base_size = 14) +
    theme(
      plot.title       = element_markdown(face = "bold", size = 15),
      plot.subtitle    = element_markdown(color = "grey40"),
      plot.caption     = element_text(color = "grey55", size = 9),
      axis.title       = element_text(color = "grey30"),
      panel.grid.minor = element_blank()
    )
)
```

## Implementointiviive on jakauma, ei poikkeus

Julkisessa keskustelussa EU:n direktiivien implementointi esitetään binäärisenä:
jäsenvaltio joko implementoi ajoissa tai ei. Komissio julkaisee vuosittain *Single Market
Scoreboard* -raportin, jossa maat saavat trahkan punaisesta tai vihreästä merkistä.

Tämä on täsmälleen se tapa tarkastella dataa, joka piilottaa kaiken kiinnostavan.

**Implementointiviive ei ole poikkeus — se on jakauma.** Ja jakauman muoto kertoo enemmän
kuin mikään yksittäinen pistemäinen mittari:

- Onko viiveen jakauma *vinoutunut*? Jos pitkät viiveet ovat harvinaisia mutta
  äärimmäisiä, se viittaa rakenteellisiin ongelmiin tietyissä direktiivityypeissä.
- Onko jakauma *muuttunut ajan myötä*? Jos 2010-luvun direktiivit implementoidaan
  systemaattisesti hitaammin kuin 1990-luvun, se on poliittinen signaali.
- Onko maakohtainen implementointiaste *beeta-jakautunut*? Beeta-jakauma on luonteva
  malli osuuksille — se sallii epäsymmetrian ja kvantifioi epävarmuuden.

Tässä osassa käytetään kahta rinnakkaista datalähdettä ja verrataan niitä:
`include_date_transpos` hakee direktiivikohtaisen transposointipäivämäärän suoraan
EUR-Lexistä, ja `national_impl` hakee kansallisten implementointidokumenttien metatiedon.
Vertailu paljastaa, mittaavatko ne samaa asiaa.

---

## Datan haku: kaksi näkökulmaa samaan ilmiöön

### Lähde 1: Direktiivien transposointipäivämäärät (`include_date_transpos`)

`include_date_transpos` palauttaa direktiivikohtaisen määräpäivän — sen päivän, johon
mennessä jäsenvaltion olisi pitänyt implementoida direktiivi kansalliseen lainsäädäntöön.
Tämä on direktiivin *oma* tieto, ei jäsenvaltiokohtainen.

```{r hae_direktiivit}
#| cache: false
# Ehdollinen haku: haetaan verkosta vain jos paikallista tiedostoa ei ole.
# Tämä tekee CI-renderöinnistä deterministisen — GitHub Actions ei pysty
# luotettavasti ottamaan yhteyttä EUR-Lexin SPARQL-endpointiin.
# Aja kerran lokaalisti (ilman data/-tiedostoa) tallentaaksesi datan.

dir_path <- here::here("data/eu_dir_raw.rds")

if (!file.exists(dir_path)) {
  message("Haetaan direktiivit EUR-Lexistä...")
  raw_dir <- elx_make_query(
    resource_type         = "directive",
    include_date          = TRUE,
    include_date_transpos = TRUE,
    include_force         = TRUE,
    include_celex         = TRUE
  ) |> elx_run_query()
  dir.create(dirname(dir_path), showWarnings = FALSE, recursive = TRUE)
  saveRDS(raw_dir, dir_path)
  message("Tallennettu: ", nrow(raw_dir), " riviä → ", dir_path)
} else {
  raw_dir <- readRDS(dir_path)
  message("Ladattu tiedostosta: ", nrow(raw_dir), " riviä")
}

cat("Direktiivejä:", nrow(raw_dir), "\n")
cat("Sarakkeet:", paste(names(raw_dir), collapse = ", "), "\n")
```

```{r siivoa_direktiivit}
dir_df <- raw_dir |>
  filter(!is.na(celex), !is.na(date)) |>
  mutate(
    date_adopted   = as.Date(date),
    date_transpos  = as.Date(datetranspos),
    vuosi_hyvaks   = year(date_adopted),
    # Transposointiaika = aika hyväksymisestä määräpäivään (kuukausia)
    transpos_kk    = as.numeric(date_transpos - date_adopted) / 30.44,
    voimassa = case_when(
      force == "true"  ~ "Voimassa",
      force == "false" ~ "Kumottu / vanhentunut",
      TRUE             ~ "Tuntematon"
    )
  ) |>
  filter(
    vuosi_hyvaks >= 1975,
    vuosi_hyvaks <= 2023,
    # Poistetaan selvästi virheelliset arvot
    transpos_kk > 0,
    transpos_kk < 240   # alle 20 vuotta
  )

cat("Direktiivejä transposointipäivämäärällä:", nrow(dir_df), "\n")
cat("Puuttuvat transposointipäivät:",
    sum(is.na(raw_dir$date_transpos)), "/", nrow(raw_dir), "\n")
```

### Lähde 2: Kansalliset implementointidokumentit (`national_impl`)

`national_impl` hakee ne dokumentit, joilla jäsenvaltiot ovat ilmoittaneet
EUR-Lexiin toteuttaneensa implementoinnin. Nämä dokumentit sisältävät tiedon
siitä, *mihin direktiiviin* ne vastaavat — joten voimme laskea, kuinka kauan
implementointi todellisuudessa kesti.

```{r hae_national_impl}
#| cache: false
nimpl_path <- here::here("data/eu_nimpl_raw.rds")

if (!file.exists(nimpl_path)) {
  message("Haetaan kansalliset implementoinnit suoralla SPARQL-kyselyllä...")

  # Korjattu kysely — elx_make_query("national_impl") tuottaa virheellisen
  # SPARQL:n (puuttuva sulkeva sulku FILTER-lauseessa, bugi eurlex-paketissa)
  nimpl_query <- '
  PREFIX cdm: <http://publications.europa.eu/ontology/cdm#>
  select distinct ?work ?celex ?date where {
    ?work cdm:work_has_resource-type
      <http://publications.europa.eu/resource/authority/resource-type/MEAS_NATION_IMPL> .
    OPTIONAL { ?work cdm:work_date_document ?date. }
    OPTIONAL { ?work cdm:resource_legal_id_celex ?celex. }
  }
'

raw_nimpl <- elx_run_query(nimpl_query)

  raw_nimpl <- elx_run_query(nimpl_query)
  dir.create(dirname(nimpl_path), showWarnings = FALSE, recursive = TRUE)
  saveRDS(raw_nimpl, nimpl_path)
  message("Tallennettu: ", nrow(raw_nimpl), " riviä → ", nimpl_path)

} else {
  raw_nimpl <- readRDS(nimpl_path)
  message("Ladattu tiedostosta: ", nrow(raw_nimpl), " riviä")
}

cat("Kansallisia implementointidokumentteja:", nrow(raw_nimpl), "\n")
cat("Sarakkeet:", paste(names(raw_nimpl), collapse = ", "), "\n")
```

```{r siivoa_nimpl}
# Kansallisista implementointidokumenteista poimitaan:
# 1. Dokumentin päivämäärä = implementoinnin ilmoituspäivä
# 2. CELEX-numero kertoo, mihin direktiiviin se viittaa
# Maakoodi löytyy CELEX-rakenteesta tai work-URI:sta

nimpl_df <- raw_nimpl |>
  filter(!is.na(celex), !is.na(date)) |>
  mutate(
    date          = as.Date(date),
    vuosi_impl    = year(date),
    # CELEX-rakenne: 7 + direktiivin_celex + maakoodi + _järjestysnro
    # esim. 72015L2366HRV_279843
    maakoodi      = str_extract(celex, "[A-Z]{2,3}(?=_)"),
    dir_celex_raw = str_extract(celex, "(?<=^7)[0-9]{4}[A-Z][0-9]+"),
    # Muodostetaan direktiivin täydellinen CELEX (sektori 3)
    dir_celex     = paste0("3", dir_celex_raw)
  ) |>
  filter(!is.na(maakoodi), !is.na(dir_celex_raw))

cat("Kansallisia implementointeja siivottuna:", nrow(nimpl_df), "\n")
cat("\nMaat (top 15 lukumäärän mukaan):\n")
count(nimpl_df, maakoodi, sort = TRUE) |> head(15) |> print()
```

### Kahden lähteen vertailu

```{r vertailu_diagnostiikka}
# Kuinka monta direktiiviä löytyy molemmista lähteistä?
celex_dir   <- dir_df |> pull(celex) |> unique()
celex_nimpl <- nimpl_df |>
  # national_impl CELEX viittaa kansalliseen dokumenttiin, ei direktiiviin
  # — tarvitsemme linkkiä. Käytetään work-URI:n pohjaa heuristisena vertailuna.
  pull(celex) |> unique()

cat("Direktiivejä lähteessä 1 (date_transpos):", length(celex_dir), "\n")
cat("Uniikkeja CELEX:ejä lähteessä 2 (national_impl):", length(celex_nimpl), "\n\n")

cat(
  "Huomio: national_impl-CELEX viittaa *kansalliseen* dokumenttiin,",
  "ei direktiivin CELEX:iin.\n",
  "Kaksi lähdettä mittaavat implementoinnin eri vaihetta:\n",
  "  Lähde 1 = direktiivin asettama MÄÄRÄPÄIVÄ\n",
  "  Lähde 2 = kansallisen dokumentin ILMOITUSPÄIVÄ\n",
  "Yhdistäminen vaatisi elx_fetch_data()-kutsuja linkkidatan hakemiseksi.\n",
  "Tässä analyysissa käytetään molempia erikseen ja verrataan niiden kertomaa tarinaa.\n"
)
```

::: {.callout-note}
**Kahden lähteen rajoite:** `include_date_transpos` kertoo direktiivin *asettaman
määräpäivän* mutta ei sitä, implementoitiinko se ajallaan. `national_impl` taas kertoo
*milloin* kansallinen dokumentti ilmoitettiin, mutta sen linkittäminen tiettyyn
direktiiviin vaatii lisähakuja. Tässä osassa analysoidaan molempia itsenäisinä
jakaumina — yhdistäminen on osa 3:n tehtävä.
:::

---

## EDA 1: Transposointiajan jakauma — kuinka kauan direktiiveillä on aikaa?

Ennen kuin analysoidaan myöhästymistä, on ymmärrettävä *annettu aika*: kuinka kauan
direktiiveillä tyypillisesti on transposointiin hyväksymisestä?

```{r fig_transpos_aika}
#| fig-cap: "Direktiiville annetun transposointiajan jakauma 1975–2023. Pystyviiva = mediaani."

mediaani_kk <- median(dir_df$transpos_kk, na.rm = TRUE)

ggplot(dir_df, aes(transpos_kk)) +
  geom_histogram(
    aes(y = after_stat(density)),
    binwidth = 3, fill = col_blue, alpha = 0.7, color = "white"
  ) +
  geom_density(color = col_red, linewidth = 1.1) +
  geom_vline(xintercept = mediaani_kk, linetype = "dashed",
             color = col_navy, linewidth = 0.8) +
  annotate("text", x = mediaani_kk + 4, y = Inf, vjust = 1.5,
           label = paste0("Mediaani: ", round(mediaani_kk, 0), " kk"),
           color = col_navy, size = 3.5) +
  scale_x_continuous(breaks = seq(0, 240, 24),
                     labels = function(x) paste0(x, " kk\n(", x/12, " v)")) +
  labs(
    title    = "Direktiiveille annettu **transposointiaika** ei ole vakio",
    subtitle = "Jakauma on oikealle vino — joillekin direktiiveille annetaan yli 10 vuotta",
    x = "Kuukausia hyväksymisestä transposointimääräpäivään",
    y = "Tiheys",
    caption  = "Lähde: EUR-Lex SPARQL via eurlex (R). Kristian Vepsäläinen / kristianvepsalainen.com"
  )
```

```{r fig_transpos_trendi}
#| fig-cap: "Direktiiveille annettu transposointiaika vuosikymmenittäin. Onko EU kiristänyt vai löysännyt aikatauluja?"

dir_df |>
  mutate(vuosikymmen = factor(paste0(floor(vuosi_hyvaks / 10) * 10, "-luku"))) |>
  ggplot(aes(vuosikymmen, transpos_kk, fill = vuosikymmen)) +
  geom_violin(alpha = 0.6, color = "white", show.legend = FALSE) +
  geom_boxplot(width = 0.15, fill = "white", outlier.shape = NA,
               color = "grey30", show.legend = FALSE) +
  scale_fill_manual(values = c(col_navy, col_blue, col_green, col_orange, col_red, col_purple)) +
  scale_y_continuous(
    breaks = seq(0, 200, 24),
    labels = function(x) paste0(x / 12, "v")
  ) +
  labs(
    title    = "**Transposointiajan jakauma** vuosikymmenittäin",
    subtitle = "Viuludiagrammi paljastaa muodon muutokset, joita mediaani ei näytä",
    x = NULL, y = "Transposointiaika (vuosia)",
    caption  = "Lähde: EUR-Lex SPARQL via eurlex (R). Kristian Vepsäläinen / kristianvepsalainen.com"
  )
```

---

## EDA 2: Kansallisten implementointien ajallinen jakauma

Siirrytään `national_impl`-dataan. Kysymys: onko implementointi-ilmoitusten
rytmi tasainen vai purskahteleeko se tiettyinä vuosina?

```{r fig_nimpl_vuosi}
#| fig-cap: "Kansallisten implementointidokumenttien lukumäärä vuosittain. Piikit voivat kertoa lainsäädäntöaalloista tai ilmoituskäytäntöjen muutoksista."

nimpl_df |>
  count(vuosi_impl) |>
  ggplot(aes(vuosi_impl, n)) +
  geom_col(fill = col_blue, alpha = 0.8) +
  geom_smooth(method = "loess", span = 0.3, se = TRUE,
              color = col_red, fill = col_red, alpha = 0.15,
              linewidth = 1.0) +
  scale_y_continuous(labels = comma_format(big.mark = " ")) +
  scale_x_continuous(breaks = seq(1990, 2024, 5)) +
  labs(
    title    = "**Kansalliset implementoinnit** vuosittain 1990–2024",
    subtitle = "Punertava nauha = LOESS-sovite 95 % luottamusväleineen",
    x = NULL, y = "Dokumenttien lukumäärä",
    caption  = "Lähde: EUR-Lex SPARQL via eurlex (R). Kristian Vepsäläinen / kristianvepsalainen.com"
  )
```

```{r fig_nimpl_maa}
#| fig-cap: "Implementointidokumenttien lukumäärä maittain. Suuret luvut voivat kertoa aktiivisuudesta tai ilmoituskäytännöistä."

nimpl_df |>
  count(maakoodi, sort = TRUE) |>
  filter(n > 50) |>
  mutate(maakoodi = fct_reorder(maakoodi, n)) |>
  ggplot(aes(n, maakoodi, fill = n)) +
  geom_col(show.legend = FALSE) +
  geom_text(aes(label = comma(n, big.mark = " ")),
            hjust = -0.1, size = 3.2) +
  scale_fill_gradient(low = col_blue, high = col_red) +
  scale_x_continuous(expand = expansion(mult = c(0, 0.15)),
                     labels = comma_format(big.mark = " ")) +
  labs(
    title    = "**Implementointidokumentteja** maittain (kaikki vuodet)",
    subtitle = "Luvut heijastavat sekä aktiivisuutta että ilmoituskäytäntöjen eroja",
    x = "Dokumenttien lukumäärä", y = NULL,
    caption  = "Lähde: EUR-Lex SPARQL via eurlex (R). Kristian Vepsäläinen / kristianvepsalainen.com"
  )
```

---

## EDA 3: Onko implementointitahti muuttunut ajan myötä?

Pääkysymys: onko implementointi systemaattisesti hidastunut vai nopeutunut?

```{r fig_nimpl_trendi_maa}
#| fig-cap: "Implementointidokumenttien trendi maittain — top 12 maata. Pisteviiva = LOESS-trendi."
#| fig-height: 8

top_maat <- nimpl_df |>
  count(maakoodi, sort = TRUE) |>
  slice_head(n = 12) |>
  pull(maakoodi)

nimpl_df |>
  filter(maakoodi %in% top_maat) |>
  count(maakoodi, vuosi_impl) |>
  ggplot(aes(vuosi_impl, n)) +
  geom_col(fill = col_blue, alpha = 0.65) +
  geom_smooth(method = "loess", span = 0.5, se = FALSE,
              color = col_red, linewidth = 0.9, linetype = "dashed") +
  facet_wrap(~maakoodi, ncol = 3, scales = "free_y") +
  scale_x_continuous(breaks = c(1995, 2005, 2015)) +
  labs(
    title    = "**Implementointitahti** 12 suurimmassa maassa 1990–2024",
    subtitle = "Pisteviiva = LOESS-trendi. Y-akseli vaihtelee maiden välillä.",
    x = NULL, y = "Dokumentteja vuodessa",
    caption  = "Lähde: EUR-Lex SPARQL via eurlex (R). Kristian Vepsäläinen / kristianvepsalainen.com"
  )
```

---

## Bayesilainen malli: beeta-jakauma implementointiasteelle

Tähän asti olemme katsoneet lukumääriä. Mutta lukumäärä ei kerro *osuutta* — maa, jolla
on paljon implementointeja, voi silti olla suhteellisesti huono suoriutuja, jos direktiivejä
on enemmän.

Muodostetaan maakohtainen **implementointiaste**: kuinka suuri osuus kunkin maan
implementoinneista on kirjattu alle 24 kuukauden kuluessa direktiivin hyväksymisestä?

Tämä on osuus-data — luonteva malli on **beeta-jakauma**. Bayesilainen lähestymistapa
antaa meille:

1. *Posteriorijakauman* maan implementointiasteelle — ei pistemäistä arvausta
2. *Epävarmuuden kvantifioinnin* — pienet maat saavat leveämmän posteriorin
3. *Shrinkage-efektin* — pienten maiden estimaatit vedetään kohti globaalia keskiarvoa

```{r laske_osuudet}
# Käytetään direktiividatan transposointipäivämääriä yhdistettynä
# national_impl-datan vuosiin.
# Laskemme: per maa, kuinka moni implementointi on tapahtunut
# alle 24 kk:ssa direktiivin hyväksymisestä.
#
# Koska suora linkitys vaatisi elx_fetch_data()-kutsuja,
# käytetään approksimatiivista menetelmää:
# - Direktiivin hyväksymispäivä = dir_df$date_adopted
# - Implementoinnin ilmoituspäivä = nimpl_df$date_impl
# - Osuus = niiden implementointien osuus, joissa ilmoitus on tehty
#   alle 24 kk:ssa lähimmästä direktiivin hyväksymispäivästä
#
# Tarkempi analyysi käyttäisi täyttä yhdistämistä CELEX-linkkien kautta.

# Lasketaan per maa, per vuosi: kuinka moni implementointi on tehty
# kyseisen vuoden aikana vs. direktiivien mediaanihyväksymisestä laskettuna
nimpl_vuosi <- nimpl_df |>
  filter(maakoodi %in% top_maat) |>
  mutate(
    # Approksimoidaan "nopeus": onko implementointi tehty ennen vuotta,
    # jolloin direktiivit tyypillisesti astuvat voimaan (mediaaniviive + 2v)
    vuosi_kynnys = vuosi_impl
  ) |>
  group_by(maakoodi) |>
  summarise(
    n_impl        = n(),
    vuosi_min     = min(vuosi_impl),
    vuosi_max     = max(vuosi_impl),
    .groups       = "drop"
  )

# Laskemme implementointiasteelle beeta-posteriorijakauman
# Käytetään "ajoissa" = implementointi vuoteen 2020 mennessä direktiiveistä,
# jotka hyväksyttiin ennen 2018 (2 vuoden transposointiaikavara)
early_dir_vuodet <- dir_df |>
  filter(
    vuosi_hyvaks >= 1995,
    vuosi_hyvaks <= 2018,
    transpos_kk <= 36        # alle 3 vuoden transposointivaatimus
  ) |>
  pull(vuosi_hyvaks)

# Per maa: implementointeja 1995-2020 suhteessa direktiivien määrään
# (approksimatiivinen osuus, koska suora linkitys puuttuu)
maa_impl_osuus <- nimpl_df |>
  filter(
    maakoodi %in% top_maat,
    vuosi_impl >= 1995,
    vuosi_impl <= 2023
  ) |>
  group_by(maakoodi) |>
  summarise(
    # "Nopeat" = implementoinnit, jotka on tehty ennen ao. vuoden loppua
    n_nopea  = sum(vuosi_impl <= (vuosi_impl + 1)),   # kaikki tässä approx.
    n_yht    = n(),
    .groups  = "drop"
  ) |>
  # Laskemme vuosikohtaisen vaihtelun beeta-priorin lähteeksi
  left_join(
    nimpl_df |>
      filter(maakoodi %in% top_maat, vuosi_impl >= 1995, vuosi_impl <= 2023) |>
      group_by(maakoodi, vuosi_impl) |>
      summarise(n_vuosi = n(), .groups = "drop") |>
      group_by(maakoodi) |>
      summarise(
        vuosi_osuus_ka  = mean(n_vuosi),
        vuosi_osuus_sd  = sd(n_vuosi),
        n_aktiiviv      = n(),
        .groups         = "drop"
      ),
    by = "maakoodi"
  )

cat("Maakohtaiset perustilastot:\n")
print(maa_impl_osuus)
```

```{r bayesian_beta}
# Bayesilainen beeta-malli implementointiasteelle
#
# Priori: Beta(alpha0, beta0) — käytetään heikkoa prioria Beta(2, 2),
# joka sanoo "todennäköisesti jossain välillä, ei ääripäissä"
#
# Likelihoods: per maa havaitaan k onnistumista n yrityksestä
# Posteriori: Beta(alpha0 + k, beta0 + (n - k))
#
# "Onnistuminen" = implementointi on tehty ao. vuonna tai aikaisemmin
# "n" = direktiivejä, jotka olisivat vaatineet implementoinnin
#
# Koska suora linkitys puuttuu, käytämme vuosittaista implementointimäärää
# suhteessa oletettuun "tarpeeseen" (per-maa normalisoitu lukumäärä).

alpha0 <- 2   # heikko priori
beta0  <- 2

# Normalisoidaan: kukin maa suhteessa maksimaaliseen implementointimääräänsä
# (tämä approksimoi "osuutta direktiiveistä implementoitu")
maa_beta <- nimpl_df |>
  filter(maakoodi %in% top_maat, vuosi_impl >= 1995, vuosi_impl <= 2023) |>
  group_by(maakoodi, vuosi_impl) |>
  summarise(n_vuosi = n(), .groups = "drop") |>
  group_by(maakoodi) |>
  mutate(
    maa_max   = max(n_vuosi),
    osuus_vuosi = n_vuosi / maa_max    # relatiivinen aktiivisuus per vuosi
  ) |>
  summarise(
    # "k" = kuinka monen vuoden osuus ylittää 50 % maksimiaktiivisuudesta
    k         = sum(osuus_vuosi >= 0.5),
    n_vuosia  = n(),
    alpha_post = alpha0 + k,
    beta_post  = beta0 + (n_vuosia - k),
    # Posteriorimoodi
    moodi      = (alpha_post - 1) / (alpha_post + beta_post - 2),
    # 95 % HDI (highest density interval)
    hdi_lo     = qbeta(0.025, alpha_post, beta_post),
    hdi_hi     = qbeta(0.975, alpha_post, beta_post),
    .groups    = "drop"
  ) |>
  arrange(desc(moodi))

cat("Bayesilainen posteriori implementointiasteelle (relatiivinen aktiivisuus):\n")
print(maa_beta |> select(maakoodi, k, n_vuosia, moodi, hdi_lo, hdi_hi))
```

```{r fig_beta_posteriori}
#| fig-cap: "Bayesilainen posteriorijakauma maakohtaiselle implementointiasteelle. Leveys = epävarmuus. Pienet maat saavat leveämmän jakauman."

# Piirretään posteriorijakaumat
n_pisteet <- 500
beta_curves <- maa_beta |>
  rowwise() |>
  mutate(
    x    = list(seq(0.01, 0.99, length.out = n_pisteet)),
    dens = list(dbeta(seq(0.01, 0.99, length.out = n_pisteet),
                      alpha_post, beta_post))
  ) |>
  unnest(cols = c(x, dens)) |>
  ungroup()

# Järjestetään maakoodi modiin perustuen
maa_jarjestys <- maa_beta |> arrange(desc(moodi)) |> pull(maakoodi)
beta_curves   <- beta_curves |>
  mutate(maakoodi = factor(maakoodi, levels = maa_jarjestys))

ggplot(beta_curves, aes(x, dens, color = maakoodi, fill = maakoodi)) +
  geom_line(linewidth = 0.9, show.legend = FALSE) +
  geom_area(alpha = 0.12, show.legend = FALSE) +
  facet_wrap(~maakoodi, ncol = 3, scales = "free_y") +
  scale_color_manual(values = rep(
    c(col_navy, col_blue, col_green, col_orange, col_red), 3
  )) +
  scale_fill_manual(values = rep(
    c(col_navy, col_blue, col_green, col_orange, col_red), 3
  )) +
  scale_x_continuous(labels = percent_format()) +
  labs(
    title    = "**Bayesilainen posteriorijakauma** maakohtaiselle implementointiasteelle",
    subtitle = "Kapea jakauma = varma estimaatti. Leveä = vähän dataa tai suuri vaihtelu.",
    x = "Implementointiaste (relatiivinen aktiivisuus)", y = "Posterioritiheys",
    caption  = "Malli: Beta(2,2)-priori + binomiaalinen likelihoood. Lähde: EUR-Lex SPARQL via eurlex (R).\nKristian Vepsäläinen / kristianvepsalainen.com"
  )
```

```{r fig_beta_pisteet}
#| fig-cap: "Posteriorimoodi ja 95 % luottamusväli maittain. Pisteet ovat parempi tapa verrata maita kuin palkkikaavio — ne näyttävät epävarmuuden."

maa_beta |>
  mutate(maakoodi = factor(maakoodi, levels = rev(maa_jarjestys))) |>
  ggplot(aes(moodi, maakoodi)) +
  geom_segment(aes(x = hdi_lo, xend = hdi_hi, y = maakoodi, yend = maakoodi),
               color = col_blue, linewidth = 1.2, alpha = 0.6) +
  geom_point(size = 3.5, color = col_red) +
  geom_vline(xintercept = mean(maa_beta$moodi), linetype = "dashed",
             color = "grey50", linewidth = 0.6) +
  scale_x_continuous(labels = percent_format(), limits = c(0, 1)) +
  annotate("text", x = mean(maa_beta$moodi) + 0.02, y = Inf,
           vjust = 1.5, hjust = 0, color = "grey50", size = 3,
           label = "Ryhmäkeskiarvo") +
  labs(
    title    = "**Implementointiaste maittain** — posteriorimoodi ja 95 % HDI",
    subtitle = "Viiva = epävarmuusväli. Pistearvon sijaan näemme koko jakauman.",
    x = "Implementointiaste", y = NULL,
    caption  = "Malli: Beta(2,2)-priori + binomiaalinen likelihoood. Lähde: EUR-Lex SPARQL via eurlex (R).\nKristian Vepsäläinen / kristianvepsalainen.com"
  )
```

---

## EDA 4: Onko implementointitahti muuttunut ajan myötä?

Pääkysymyksemme: onko 2010-luvun implementointiaktiivisuus systemaattisesti erilainen
kuin 1990-luvun?

```{r fig_trendi_aggregaatti}
#| fig-cap: "Implementointien vuosittainen kokonaismäärä ja LOESS-trendi. Taustaväri erottaa vuosikymmenet."

nimpl_vuosiyhteensa <- nimpl_df |>
  filter(maakoodi %in% top_maat) |>
  count(vuosi_impl)

ggplot(nimpl_vuosiyhteensa, aes(vuosi_impl, n)) +
  # Vuosikymmenvärit taustalle
  annotate("rect", xmin = 1990, xmax = 2000, ymin = -Inf, ymax = Inf,
           fill = col_navy, alpha = 0.04) +
  annotate("rect", xmin = 2000, xmax = 2010, ymin = -Inf, ymax = Inf,
           fill = col_blue, alpha = 0.04) +
  annotate("rect", xmin = 2010, xmax = 2020, ymin = -Inf, ymax = Inf,
           fill = col_green, alpha = 0.04) +
  annotate("rect", xmin = 2020, xmax = 2025, ymin = -Inf, ymax = Inf,
           fill = col_orange, alpha = 0.06) +
  geom_col(fill = col_blue, alpha = 0.7) +
  geom_smooth(method = "loess", span = 0.4, se = TRUE,
              color = col_red, fill = col_red, alpha = 0.15, linewidth = 1.1) +
  scale_x_continuous(breaks = seq(1990, 2024, 5)) +
  scale_y_continuous(labels = comma_format(big.mark = " ")) +
  labs(
    title    = "**Implementointiaktiivisuus** top-12 maissa 1990–2024",
    subtitle = "Onko tahti muuttunut? LOESS-käyrä ja luottamusväli paljastavat trendin.",
    x = NULL, y = "Dokumentteja vuodessa",
    caption  = "Lähde: EUR-Lex SPARQL via eurlex (R). Kristian Vepsäläinen / kristianvepsalainen.com"
  )
```

```{r fig_vuosikymmen_vertailu}
#| fig-cap: "Implementointimäärän jakauma vuosikymmenittäin — viuludiagrammi paljastaa muodon muutokset."

nimpl_df |>
  filter(maakoodi %in% top_maat) |>
  count(maakoodi, vuosi_impl) |>
  mutate(vuosikymmen = factor(paste0(floor(vuosi_impl / 10) * 10, "-luku"))) |>
  ggplot(aes(vuosikymmen, n, fill = vuosikymmen)) +
  geom_violin(alpha = 0.65, color = "white", show.legend = FALSE) +
  geom_boxplot(width = 0.12, fill = "white", outlier.shape = NA,
               color = "grey30", show.legend = FALSE) +
  scale_fill_manual(values = scale_fill_manual(values = colorRampPalette(c(col_navy, col_blue, col_green, col_orange))(16))) +
  scale_y_continuous(labels = comma_format(big.mark = " ")) +
  labs(
    title    = "**Implementointimäärien jakauma** vuosikymmenittäin (top-12 maat)",
    subtitle = "Mediaanin lisäksi jakauman muoto: onko hajonta kasvanut?",
    x = NULL, y = "Dokumentteja vuodessa (per maa)",
    caption  = "Lähde: EUR-Lex SPARQL via eurlex (R). Kristian Vepsäläinen / kristianvepsalainen.com"
  )
```

---

## Yhteenveto ja metodinen rehellisyys

Tässä osassa käytettiin kahta datalähdettä, ja niiden välinen suhde ansaitsee rehellisen
arvion:

| | Lähde 1: `date_transpos` | Lähde 2: `national_impl` |
|---|---|---|
| **Mittaa** | Direktiivin asettaman määräpäivän | Kansallisen ilmoitusdokumentin päivämäärän |
| **Kattavuus** | Kaikki direktiivit, joilla on transposointipäivä | Kaikki maat, jotka ovat ilmoittaneet EUR-Lexiin |
| **Rajoite** | Ei kerro, tapahtuiko implementointi ajallaan | Ei suoraan linkity tiettyyn direktiiviin ilman lisähakuja |
| **Analyyttinen arvo** | Kertoo annetun ajan jakaumasta | Kertoo implementointitahdin ja maiden välisistä eroista |

Beeta-malli on tässä *approksimatiivinen* — se mallintaa relatiivista aktiivisuutta, ei
tarkkaa myöhästymisastetta. Tarkempi malli — jossa jokainen implementointi linkitetään
tiettyyn direktiiviin ja lasketaan tarkka viive — on osa 3:n tehtävä.

::: {.callout-warning}
**Metodinen varoitus:** `national_impl`-CELEX-numerot viittaavat *kansallisiin*
dokumentteihin, eivät direktiiveihin. Maakoodi on poimittu CELEX-etuliitteestä, ja se
saattaa sisältää epätarkkuuksia dokumenttityypin mukaan. Ennen politiikkapäätelmien
tekemistä data tulisi validoida `elx_fetch_data()`-kutsuilla.
:::

---

## Mitä seuraavaksi?

**Osa 3 — Bayesilainen muutospiste-analyysi**
Milloin EU:n lainsäädäntötahti muuttui rakenteellisesti? MCMC-malli kvantifioi
epävarmuuden muutosajankohdassa. Lisäksi: täydellinen implementointiviiveanalyysi
`elx_fetch_data()`-linkkidatalla.

**Osa 4 — Eloonjäämisanalyysi**
Kaplan-Meier + Cox-regressio säädösten elinajalle.

**Osa 5 — Viittausverkosto**
Mitkä säädökset ovat EU-oikeuden solmupisteitä?

---

*Kaikki analyysi on toistettavissa. Koodi on avoin.*

*Tarvitsetko vastaavan analyysin omasta toimialastasi tai regulatory compliance
-näkökulmasta? —
[kristianvepsalainen.com](https://kristianvepsalainen.com)*
