---
title: "EU:n lainsäädäntö jakaumana — Osa 3: Implementointiviive täydellä aineistolla"
subtitle: "Maakohtainen trendi, transposointiajan vaikutus ja viiveen selittäjät"
author: "Kristian Vepsäläinen"
date: 2026-06-04
draft: true
lang: fi
format:
  html:
    theme: flatly
    toc: true
    toc-depth: 3
    code-fold: true
    fig-width: 9
    fig-height: 5.5
    fig-dpi: 150
    embed-resources: true
execute:
  echo: true
  warning: false
  message: false
  cache: false
---

```{r setup}
library(tidyverse)
library(here)
library(lubridate)
library(scales)
library(ggtext)
library(patchwork)

col_red    <- "#e63946"
col_green  <- "#2a9d8f"
col_orange <- "#f4a261"
col_navy   <- "#1d3557"
col_blue   <- "#457b9d"

theme_set(
  theme_minimal(base_size = 14) +
    theme(
      plot.title       = element_markdown(face = "bold", size = 15),
      plot.subtitle    = element_markdown(color = "grey40"),
      plot.caption     = element_text(color = "grey55", size = 9),
      axis.title       = element_text(color = "grey30"),
      panel.grid.minor = element_blank()
    )
)
```

## Osassa 2 rakennettiin pohja — tässä osassa syvennetään

Edellisessä osassa osoitimme että kansallisten implementointidokumenttien
CELEX-numero sisältää sekä direktiivin tunnisteen että maakodin. Tämä
mahdollistaa tarkan viivemittauksen ilman erillisiä linkityshakuja.

Tässä osassa vastataan syvempiin kysymyksiin:

- Mitkä maat ovat **johdonmukaisesti myöhässä** — ei vain yhtenä vuonna
  vaan vuosikymmenestä toiseen?
- Onko myöhästyminen **pahentunut ajan myötä** tietyissä maissa?
- Vaikuttaako **direktiiville annettu transposointiaika** siihen, miten
  nopeasti se implementoidaan?

---

## Data: ladataan ja yhdistetään

```{r lataa_ja_yhdista}
dir_path   <- here("data/eu_dir_raw.rds")
nimpl_path <- here("data/eu_nimpl_raw.rds")

if (!file.exists(dir_path))   stop("Aja ensin osa 1: ", dir_path, " puuttuu.")
if (!file.exists(nimpl_path)) stop("Aja ensin osa 2: ", nimpl_path, " puuttuu.")

raw_dir   <- readRDS(dir_path)
raw_nimpl <- readRDS(nimpl_path)
message("Data ladattu.")

# --- Direktiivit ---
dir_df <- raw_dir |>
  filter(!is.na(celex), !is.na(date)) |>
  mutate(
    date_adopted  = as.Date(date),
    date_transpos = as.Date(datetranspos),
    vuosi_hyvaks  = year(date_adopted),
    transpos_kk   = as.numeric(date_transpos - date_adopted) / 30.44
  ) |>
  filter(vuosi_hyvaks >= 1975, vuosi_hyvaks <= 2023,
         transpos_kk > 0, transpos_kk < 240)

# --- Kansalliset implementoinnit ---
nimpl_df <- raw_nimpl |>
  filter(!is.na(celex), !is.na(date)) |>
  mutate(
    date_impl     = as.Date(date),
    vuosi_impl    = year(date_impl),
    maakoodi      = str_extract(celex, "[A-Z]{2,3}(?=_)"),
    dir_celex_raw = str_extract(celex, "(?<=^7)[0-9]{4}[A-Z][0-9]+"),
    dir_celex     = paste0("3", dir_celex_raw)
  ) |>
  filter(vuosi_impl >= 1986, vuosi_impl <= 2024,
         !is.na(maakoodi), !is.na(dir_celex_raw))

# --- Yhdistäminen ---
viive_df <- nimpl_df |>
  inner_join(
    dir_df |> select(celex, date_adopted, date_transpos,
                     vuosi_hyvaks, transpos_kk),
    by = c("dir_celex" = "celex")
  ) |>
  mutate(
    viive_pv    = as.numeric(date_impl - date_transpos),
    viive_kk    = viive_pv / 30.44,
    myohassa    = viive_pv > 0,
    vuosikymmen = factor(paste0(floor(vuosi_hyvaks / 10) * 10, "-luku")),
    # Transposointiajan ryhmä
    transpos_ryhma = case_when(
      transpos_kk <= 12 ~ "≤12 kk",
      transpos_kk <= 24 ~ "13–24 kk",
      transpos_kk <= 36 ~ "25–36 kk",
      TRUE              ~ ">36 kk"
    ) |> factor(levels = c("≤12 kk", "13–24 kk", "25–36 kk", ">36 kk"))
  ) |>
  filter(!is.na(viive_pv), abs(viive_kk) < 600)

# Maat joilla riittävästi dataa
top_maat <- viive_df |>
  count(maakoodi, sort = TRUE) |>
  filter(n >= 200) |>
  pull(maakoodi)

cat("Direktiivi–maa-pareja:", nrow(viive_df), "\n")
cat("Maita analyysissa:", length(top_maat), "\n")
```

---

## Analyysi 1: Maakohtainen trendi vuosikymmenittäin

Yksittäinen maa voi olla historiallisesti myöhässä mutta parantunut viimeksi —
tai päinvastoin. Trendi on yhtä tärkeä kuin taso.

```{r fig_maa_trendi}
#| fig-cap: "Maakohtainen mediaaniviive vuosikymmenittäin. Vihreä piste = ajoissa. Punainen = myöhässä."
#| fig-height: 9

viive_df |>
  filter(maakoodi %in% top_maat) |>
  group_by(maakoodi, vuosikymmen) |>
  summarise(
    mediaani = median(viive_kk, na.rm = TRUE),
    n        = n(),
    .groups  = "drop"
  ) |>
  filter(n >= 10) |>
  ggplot(aes(vuosikymmen, mediaani, group = maakoodi)) +
  geom_hline(yintercept = 0, linetype = "dashed",
             color = "grey70", linewidth = 0.5) +
  geom_line(color = col_navy, linewidth = 0.8) +
  geom_point(aes(color = mediaani > 0), size = 2.5, show.legend = FALSE) +
  scale_color_manual(values = c(col_green, col_red)) +
  scale_y_continuous(labels = function(x) paste0(x, " kk")) +
  facet_wrap(~maakoodi, ncol = 4) +
  labs(
    title    = "**Implementointiviiveen trendi** vuosikymmenittäin",
    subtitle = "Vihreä piste = mediaani ajoissa tai etuajassa. Punainen = myöhässä.",
    x = NULL, y = "Mediaaniviive (kuukausia)",
    caption  = "Lähde: EUR-Lex SPARQL via eurlex (R). Kristian Vepsäläinen / kristianvepsalainen.com"
  ) +
  theme(axis.text.x = element_text(angle = 35, hjust = 1, size = 7))
```

---

## Analyysi 2: Johdonmukaisesti myöhässä olevat maat

Mikä maa on ollut myöhässä *jokaisella* vuosikymmenellä? Johdonmukaisuus
on rakenteellinen piirre — ei satunnainen poikkeama.

```{r johdonmukaisuus}
johdon_df <- viive_df |>
  filter(maakoodi %in% top_maat) |>
  group_by(maakoodi, vuosikymmen) |>
  summarise(
    myohassa_osuus = mean(myohassa, na.rm = TRUE),
    n              = n(),
    .groups        = "drop"
  ) |>
  filter(n >= 20) |>
  group_by(maakoodi) |>
  summarise(
    n_vuosikymm        = n(),
    n_myohassa_vk      = sum(myohassa_osuus > 0.5),
    johdonmukaisuus    = n_myohassa_vk / n_vuosikymm,
    ka_myohassa_osuus  = mean(myohassa_osuus),
    .groups            = "drop"
  ) |>
  arrange(desc(johdonmukaisuus), desc(ka_myohassa_osuus))

cat("Johdonmukaisesti myöhässä olevat maat:\n")
print(johdon_df)
```

```{r fig_johdonmukaisuus}
#| fig-cap: "Johdonmukaisuus vs. keskimääräinen myöhästymisaste. Oikeassa yläkulmassa = rakenteellinen ongelma."

johdon_df |>
  mutate(
    etiketti = maakoodi,
    johdonmukainen = johdonmukaisuus >= 0.75 & ka_myohassa_osuus >= 0.5
  ) |>
  ggplot(aes(ka_myohassa_osuus, johdonmukaisuus)) +
  geom_hline(yintercept = 0.75, linetype = "dashed",
             color = "grey60", linewidth = 0.5) +
  geom_vline(xintercept = 0.5, linetype = "dashed",
             color = "grey60", linewidth = 0.5) +
  geom_point(aes(size = n_vuosikymm, color = johdonmukainen),
             alpha = 0.8, show.legend = FALSE) +
  ggrepel::geom_text_repel(aes(label = etiketti), size = 3.2,
                            max.overlaps = 20) +
  scale_color_manual(values = c(col_blue, col_red)) +
  scale_size_continuous(range = c(3, 7)) +
  scale_x_continuous(labels = percent_format()) +
  scale_y_continuous(labels = percent_format()) +
  annotate("text", x = 0.85, y = 0.95,
           label = "Rakenteellinen\nongelma", color = col_red,
           size = 3.5, fontface = "bold") +
  annotate("text", x = 0.15, y = 0.15,
           label = "Johdonmukaisesti\najoissa", color = col_green,
           size = 3.5, fontface = "bold") +
  labs(
    title    = "**Johdonmukaisuus vs. myöhästymisaste** maittain",
    subtitle = "X = keskimääräinen myöhästymisaste. Y = kuinka usein myöhässä eri vuosikymmeninä.",
    x = "Keskimääräinen myöhästymisaste", y = "Johdonmukaisuus (osuus vuosikymmenistä myöhässä)",
    caption  = "Lähde: EUR-Lex SPARQL via eurlex (R). Kristian Vepsäläinen / kristianvepsalainen.com"
  )
```

---

## Analyysi 3: Vaikuttaako annettu transposointiaika viiveeseen?

Intuitio sanoo: pidempi transposointiaika → pienempi viive. Mutta onko tämä
totta? Voi olla että tiukka aikataulu pakottaa tehokkuuteen, tai että pitkä
aika kertoo jo lähtökohtaisesti hankalasta direktiivistä.

```{r fig_transpos_vs_viive}
#| fig-cap: "Direktiiville annettu transposointiaika vs. toteutunut viive. Pisteet = otanta 5000 direktiivi-maa-parista."

viive_df |>
  slice_sample(n = min(5000, nrow(viive_df))) |>
  ggplot(aes(transpos_kk, viive_kk)) +
  geom_point(alpha = 0.12, size = 0.7, color = col_navy) +
  geom_hline(yintercept = 0, linetype = "dashed",
             color = col_red, linewidth = 0.7) +
  geom_smooth(method = "lm", se = TRUE,
              color = col_orange, fill = col_orange,
              alpha = 0.2, linewidth = 1.1) +
  scale_x_continuous(labels = function(x) paste0(x / 12, " v"),
                     breaks = seq(0, 180, 24)) +
  scale_y_continuous(labels = function(x) paste0(x, " kk"),
                     limits = c(-24, 120)) +
  labs(
    title    = "**Annettu transposointiaika vs. toteutunut viive**",
    subtitle = "Oranssi = lineaarinen sovite. Onko pidempi aika yhteydessä pienempään viiveeseen?",
    x = "Direktiiville annettu transposointiaika",
    y = "Toteutunut viive (kuukausia)",
    caption  = "Lähde: EUR-Lex SPARQL via eurlex (R). Kristian Vepsäläinen / kristianvepsalainen.com"
  )
```

```{r fig_transpos_ryhma}
#| fig-cap: "Viivejakauma transposointiaikaryhmittäin. Onko lyhyen aikataulun direktiiveillä suurempi viive?"

viive_df |>
  filter(!is.na(transpos_ryhma)) |>
  ggplot(aes(transpos_ryhma, viive_kk, fill = transpos_ryhma)) +
  geom_hline(yintercept = 0, linetype = "dashed",
             color = "grey60", linewidth = 0.6) +
  geom_violin(alpha = 0.65, color = "white", show.legend = FALSE) +
  geom_boxplot(width = 0.12, fill = "white", outlier.shape = NA,
               color = "grey30", show.legend = FALSE) +
  scale_fill_manual(values = c(col_red, col_orange, col_blue, col_navy)) +
  scale_y_continuous(limits = c(-24, 120),
                     labels = function(x) paste0(x, " kk")) +
  labs(
    title    = "**Viivejakauma transposointiaikaryhmittäin**",
    subtitle = "Onko tiukka aikataulu yhteydessä suurempaan viiveeseen vai pienempään?",
    x = "Direktiiville annettu transposointiaika", y = "Viive (kuukausia)",
    caption  = "Lähde: EUR-Lex SPARQL via eurlex (R). Kristian Vepsäläinen / kristianvepsalainen.com"
  )
```

---

## Analyysi 4: GBR-erikoistarkastelu — Brexit näkyy datassa

GBR (Iso-Britannia) on datassa vuoteen 2020 asti. Brexit on luonnonkoe:
implementointikäyttäytyminen ennen ja jälkeen Brexit-äänestyksen (2016)
voi poiketa toisistaan.

```{r fig_gbr}
#| fig-cap: "Ison-Britannian implementointiviive vuosittain. Pystyviiva = Brexit-äänestys 2016."

viive_df |>
  filter(maakoodi == "GBR") |>
  group_by(vuosi_impl) |>
  summarise(
    mediaani = median(viive_kk, na.rm = TRUE),
    q25      = quantile(viive_kk, 0.25, na.rm = TRUE),
    q75      = quantile(viive_kk, 0.75, na.rm = TRUE),
    n        = n(),
    .groups  = "drop"
  ) |>
  filter(n >= 5) |>
  ggplot(aes(vuosi_impl, mediaani)) +
  geom_hline(yintercept = 0, linetype = "dashed",
             color = "grey60", linewidth = 0.7) +
  geom_vline(xintercept = 2016, linetype = "dotted",
             color = col_red, linewidth = 0.8) +
  annotate("text", x = 2016.2, y = Inf, vjust = 1.5, hjust = 0,
           label = "Brexit-\näänestys", color = col_red, size = 3) +
  geom_ribbon(aes(ymin = q25, ymax = q75),
              fill = col_blue, alpha = 0.2) +
  geom_line(color = col_navy, linewidth = 1.0) +
  geom_point(aes(color = mediaani > 0), size = 2.5, show.legend = FALSE) +
  scale_color_manual(values = c(col_green, col_red)) +
  scale_x_continuous(breaks = seq(1990, 2022, 5)) +
  scale_y_continuous(labels = function(x) paste0(x, " kk")) +
  labs(
    title    = "**Iso-Britannian implementointiviive** 1990–2022",
    subtitle = "Muuttuiko käyttäytyminen Brexit-äänestyksen (2016) jälkeen?",
    x = NULL, y = "Mediaaniviive (kuukausia)",
    caption  = "Lähde: EUR-Lex SPARQL via eurlex (R). Kristian Vepsäläinen / kristianvepsalainen.com"
  )
```

---

## Yhteenveto

Tässä ja edellisessä osassa rakennettiin kattava kuva EU-direktiivien
implementointiviiveestä. Pipeline on suoraviivainen:

```
SPARQL → direktiivit + transposointipäivät   (eu_dir_raw.rds)
SPARQL → national_impl + CELEX               (eu_nimpl_raw.rds)
JOIN   → dir_celex linkittää suoraan          (viive_df)
```

Metodinen huomio: `national_impl`-data kattaa vain ne implementoinnit, jotka
jäsenvaltiot ovat **ilmoittaneet** EUR-Lexiin. Ilmoittamatta jättäminen on
itsessään informatiivinen — mutta se ei näy tässä aineistossa. Tulokset
heijastavat ilmoitettua, eivät välttämättä toteutunutta implementointia.

---

## Mitä seuraavaksi?

**Osa 4 — Bayesilainen muutospiste-analyysi säädöstuotannolle**
Milloin EU:n lainsäädäntötahti muuttui rakenteellisesti? MCMC-malli
kvantifioi epävarmuuden muutosajankohdassa.

---

*Kaikki analyysi on toistettavissa. Koodi on avoin.*

*Tarvitsetko implementointiseurantaa tai regulatory compliance -analytiikkaa? —
[kristianvepsalainen.com](https://kristianvepsalainen.com)*
