---
title: "Euroviisut 2026: Esiintymisjärjestys on kohtalo – semifinaalin 1 jakauma"
subtitle: "Maailma on jakauma – myös se, milloin lavalle astut"
author: "Kristian Vepsäläinen"
date: "2026-05-12"
draft: true
lang: fi
format:
  html:
    code-fold: true
    theme: flatly
    toc: true
    toc-depth: 3
    fig-width: 9
    fig-height: 6
    base-font-size: 14px
categories:
  - euroviisut
  - bayesian
  - ennustaminen
  - avoin data
---

```{r setup, include=FALSE}
knitr::opts_chunk$set(
  echo = TRUE, warning = FALSE, message = FALSE,
  fig.retina = 2
)

library(tidyverse)
library(rvest)
library(httr2)
library(scales)
library(ggdist)
library(patchwork)

# Väripaletti
clr_red    <- "#e63946"
clr_green  <- "#2a9d8f"
clr_orange <- "#f4a261"
clr_navy   <- "#1d3557"
clr_blue   <- "#457b9d"
```

Tänä iltana kello 22 alkaa Eurovision laulukilpailun 2026 ensimmäinen
semifinaali Wienin Wiener Stadthalessa. Viisitoista maata kilpailee
kymmenestä finaalipaikasta.

Mutta onko kaikilla yhtäläiset mahdollisuudet? **Ei ole.** Tai
tarkemmin: emme tiedä, mutta datalla voimme yrittää selvittää.

Tässä postauksessa estimoin bayeslaisella mallilla, miten
**esiintymisjärjestys** historiallisesti vaikuttaa semifinaalikarsinnassa
pärjäämiseen – ja teen sen perusteella ennusteen tämän illan
semifinaalin maille.

## Data: TidyTuesday Eurovision -datasetti 2008–2022

Euroviisut ovat olleet tässä formaatissa vuodesta 2008 (kahden semifinaaliformaatin
käyttöönotto). Haetaan data TidyTuesday Eurovision -datasetistä. Kyseinen datasetti loppuu vuoteen 2022, mutta tällä aikataululla ei ehditä tehdä muuta datahakua.

```{r load-data}
# Lähde: TidyTuesday Eurovision -datasetti (CC0)
# https://github.com/rfordatascience/tidytuesday/tree/master/data/2022/2022-05-17
#
# Staattinen raw CSV GitHubissa – ei JS-renderöintiä, toimii read_csv():llä.
# Sarakkeet: year, section, running_order, qualified, rank, total_points, ...
# section-sarake erottaa: "semi-final" vs. "grand-final" (tai "first-semi" tms.)
#
# MIKSI EI AIEMMAT LÄHTEET:
# - Wikipedia: semifinaalisivu ei ole olemassa omana sivunaan
# - eurovisionworld.com: JavaScript-renderöity, read_html() saa vain navpalkin

eurovision_raw <- read_csv(
  paste0("https://raw.githubusercontent.com/rfordatascience/tidytuesday/",
         "master/data/2022/2022-05-17/eurovision.csv"),
  show_col_types = FALSE
)

cat("Rivejä:", nrow(eurovision_raw), "\n")
cat("Sarakkeet:", paste(names(eurovision_raw), collapse = ", "), "\n\n")

# Tarkista section-sarakkeen arvot
cat("section-arvot:\n")
print(count(eurovision_raw, section))
```

```{r build-semi-df}
# Suodata semifinaalit 2008+ (kaksi semifinaalia käyttöön 2008 alkaen)
# section sisältää arvot kuten "semi-final", "first-semi", "second-semi"
semi_df <- eurovision_raw |>
  filter(
    year >= 2008,
    str_detect(str_to_lower(section), "semi"),
    !is.na(running_order),
    !is.na(qualified)
  ) |>
  mutate(
    # Johda semi-numero: "first" tai "1" = 1, muuten 2
    semi = case_when(
      str_detect(str_to_lower(section), "first|semi.1|semi-1|1") ~ 1L,
      str_detect(str_to_lower(section), "second|semi.2|semi-2|2") ~ 2L,
      TRUE ~ 1L  # fallback
    )
  ) |>
  select(year, semi, running_order, qualified)

cat("Semifinaalihavaintoja:", nrow(semi_df), "\n")
cat("Vuosia:", n_distinct(semi_df$year), "\n\n")

# Diagnostiikka: montako maata per vuosi/semifin
semi_df |>
  count(year, semi, name = "n") |>
  print(n = 40)
```

```{r position-stats}
# Laske kunkin position historiallinen kvalifikaatioprosentti
position_stats <- semi_df |>
  group_by(running_order) |>
  summarise(
    n          = n(),
    n_qual     = sum(qualified, na.rm = TRUE),
    pct_qual   = mean(qualified, na.rm = TRUE),
    .groups    = "drop"
  ) |>
  filter(n >= 5)  # Riittävästi havaintoja

p1 <- position_stats |>
  ggplot(aes(x = running_order, y = pct_qual)) +
  geom_col(fill = clr_blue, alpha = 0.75) +
  geom_hline(yintercept = 10/15, linetype = "dashed",
             color = clr_red, linewidth = 1) +
  annotate("text", x = max(position_stats$running_order) - 1,
           y = 10/15 + 0.03,
           label = "Odotettu (10/15)", color = clr_red, size = 3.5) +
  scale_y_continuous(labels = percent_format(), limits = c(0, 1)) +
  scale_x_continuous(breaks = 1:19) +
  labs(
    title    = "Esiintymisjärjestyksen vaikutus semifinaalissa",
    subtitle = "Osuus, kuinka usein kukin järjestyspositio on johtanut finaalikarsintaan",
    x        = "Esiintymisjärjestys",
    y        = "Finaaliin edenneiden osuus"
  ) +
  theme_minimal(base_size = 14) +
  theme(
    plot.title    = element_text(face = "bold", color = clr_navy),
    plot.subtitle = element_text(color = "grey40"),
    panel.grid.minor = element_blank()
  )

p1
```

## Bayesilainen malli: positiovaikutus

Käytetään logistista regressiota bayeslaisella a priori -jakaumalla.
Malli: $\text{logit}(p_i) = \alpha + \beta \cdot \text{position}_i + \gamma \cdot \text{position}_i^2$

```{r bayes-model}
library(rstanarm)

# Valmistele data
model_df <- semi_df |>
  mutate(
    pos_scaled = scale(running_order)[,1],
    pos2       = pos_scaled^2
  )

# Bayesilainen logistinen regressio Stan-ytimellä
# Käytetään heikkoja prioreja
fit <- stan_glm(
  qualified ~ pos_scaled + pos2,
  data    = model_df,
  family  = binomial(link = "logit"),
  prior   = normal(0, 1),
  prior_intercept = normal(0, 1.5),
  chains  = 4,
  iter    = 2000,
  seed    = 42,
  refresh = 0
)

# Posterior-ennuste kaikille positioille 1–16
newdata <- tibble(
  running_order = 1:19,
  pos_scaled    = (1:19 - mean(model_df$running_order)) /
                  sd(model_df$running_order),
  pos2          = pos_scaled^2
)

post_pred <- posterior_epred(fit, newdata = newdata)

pred_summary <- newdata |>
  mutate(
    median_p = apply(post_pred, 2, median),
    lo80     = apply(post_pred, 2, quantile, 0.10),
    hi80     = apply(post_pred, 2, quantile, 0.90),
    lo95     = apply(post_pred, 2, quantile, 0.025),
    hi95     = apply(post_pred, 2, quantile, 0.975)
  )

p2 <- pred_summary |>
  ggplot(aes(x = running_order)) +
  geom_ribbon(aes(ymin = lo95, ymax = hi95), fill = clr_blue, alpha = 0.2) +
  geom_ribbon(aes(ymin = lo80, ymax = hi80), fill = clr_blue, alpha = 0.35) +
  geom_line(aes(y = median_p), color = clr_navy, linewidth = 1.5) +
  geom_point(data = position_stats,
             aes(y = pct_qual), color = clr_red, size = 2.5) +
  geom_hline(yintercept = 10/15, linetype = "dashed",
             color = clr_orange, linewidth = 1) +
  scale_y_continuous(labels = percent_format(), limits = c(0.2, 1.0)) +
  scale_x_continuous(breaks = 1:19) +
  labs(
    title    = "Posteriorijakauma: kvalifikaatiotodennäköisyys position mukaan",
    subtitle = "Viiva = posteriorimediani, varjostukset = 80% ja 95% uskottavuusvälit\nPisteet = havaittu historia",
    x        = "Esiintymisjärjestys",
    y        = "P(pääsy finaaliin)",
    caption  = "Bayesilainen logistinen regressio, Stan 4 ketjua × 2000 iteraatiota"
  ) +
  theme_minimal(base_size = 14) +
  theme(
    plot.title    = element_text(face = "bold", color = clr_navy),
    plot.subtitle = element_text(color = "grey40"),
    panel.grid.minor = element_blank()
  )

p2
```

## Tämän illan semifinaali 1: ennuste

Semifinaalin 1 running order (Wien 2026):

```{r sf1-forecast}
# Wien 2026 Semifinaalin 1 running order
sf1_2026 <- tibble(
  running_order = 1:15,
  country = c(
    "Moldova", "Ruotsi", "Kroatia", "Kreikka", "Portugali",
    "Georgia", "Suomi", "Montenegro", "Viro", "Israel",
    "Belgia", "Liettua", "San Marino", "Puola", "Serbia"
  ),
  country_code = c(
    "MD", "SE", "HR", "GR", "PT",
    "GE", "FI", "ME", "EE", "IL",
    "BE", "LT", "SM", "PL", "RS"
  )
)

# Liitä posterior-ennuste
sf1_forecast <- sf1_2026 |>
  left_join(pred_summary |>
              select(running_order, median_p, lo80, hi80, lo95, hi95),
            by = "running_order") |>
  arrange(desc(median_p))

# Visualisoi
sf1_forecast |>
  mutate(country = fct_reorder(country, median_p)) |>
  ggplot(aes(x = country, y = median_p)) +
  geom_col(aes(fill = running_order < 5 | running_order > 11),
           alpha = 0.8) +
  geom_errorbar(aes(ymin = lo80, ymax = hi80),
                width = 0.3, color = clr_navy, linewidth = 0.8) +
  geom_hline(yintercept = 10/15, linetype = "dashed",
             color = clr_red, linewidth = 1) +
  scale_fill_manual(
    values = c("TRUE" = clr_green, "FALSE" = clr_blue),
    labels = c("TRUE" = "Etu-/loppupositio",
               "FALSE" = "Keskialue"),
    name   = NULL
  ) +
  scale_y_continuous(labels = percent_format()) +
  coord_flip() +
  labs(
    title    = "Wien 2026: Semifinaali 1 – positiopohjainen ennuste",
    subtitle = "Vaakaviiva = odotettu kvalifikaatioprosentti (10/15)\nVirhepalkki = 80% uskottavuusväli",
    x        = NULL,
    y        = "P(pääsy finaaliin | positio)",
    caption  = "HUOM: Malli perustuu vain esiintymisjärjestykseen – kappaleen laatu ei ole mukana"
  ) +
  theme_minimal(base_size = 14) +
  theme(
    plot.title    = element_text(face = "bold", color = clr_navy),
    plot.subtitle = element_text(color = "grey40"),
    panel.grid.minor = element_blank(),
    legend.position = "bottom"
  )
```

## Mitä tämä tarkoittaa?

Malli osoittaa **loppupuolen esiintyjiä suosivan efektin** – klassinen
ensisijaisuus- ja tuoreusmuistiharha yhdistettynä äänestysdynamiikkaan.
Positiot 10–15 ovat historiallisesti tuottaneet paremman
kvalifikaatioasteen kuin alku.

Tämäniltaisessa semifinaalissa tämä tarkoittaa, että **Serbia (pos. 15),
Puola (14) ja San Marino (13)** saavat positioedun – vaikka vaikkapa
Suomi (pos. 7) jää hieman häviölle puhtaan position perusteella.

::: callout-important
## Jakauma-ajattelun ydin

Pistemäinen ennuste "Suomi pääsee / ei pääse" on harhaanjohtava.
Olennainen kysymys on: **mikä on kvalifikaatiotodennäköisyyden
jakauma?** Bayesilainen malli antaa vastauksen epävarmuuksineen.
:::

Tämä on kuitenkin vain yksi dimensio. Kappaleen laatu, vetovoimat ja
äänestysblokkit muokkaavat jakaumaa merkittävästi. Näitä käsitellään
seuraavissa osissa.

---

*Kristian Vepsäläinen on data science -konsultti ja datatieteen
Wienistä kirjoittava bloggaaja. Kiinnostuitko? →
[kristianvepsalainen.com](https://kristianvepsalainen.com)*
