---
title: "Euroviisut 2026: Voittajan jakauma – ketä Wienissä kruunataan?"
subtitle: "Plackett-Luce-malli, historiallinen pisteytysjakauma ja Monte Carlo"
author: "Kristian Vepsäläinen"
date: "2026-05-16"
lang: fi
format:
  html:
    code-fold: true
    theme: flatly
    toc: true
    toc-depth: 3
    fig-width: 9
    fig-height: 7
    base-font-size: 14px
categories:
  - euroviisut
  - bayesian
  - ennustaminen
  - avoin data
---

```{r setup, include=FALSE}
knitr::opts_chunk$set(echo = TRUE, warning = FALSE, message = FALSE, fig.retina = 2)

library(tidyverse)
library(scales)
library(ggdist)
library(patchwork)

clr_red    <- "#e63946"
clr_green  <- "#2a9d8f"
clr_orange <- "#f4a261"
clr_navy   <- "#1d3557"
clr_blue   <- "#457b9d"
```

Tänä iltana kello 22 ratkaistaan, kuka voittaa 70. Eurovision
laulukilpailun Wienissä. Kolmen päivän blogisarjan viimeisessä osassa
rakennan **ennusteen voittajalle** – ja ennen kaikkea näytän, miltä
**voittajajakauma** näyttää.

## Data: TidyTuesday Eurovision-kilpailudata

```{r load-data}
# Lähde: TidyTuesday Eurovision -datasetti (CC0)
# https://github.com/rfordatascience/tidytuesday/tree/master/data/2022/2022-05-17
#
# eurovision.csv – kilpailutulokset per maa per vuosi
# Sarakkeet: year, host_city, host_country, event_url, section,
#            artist, song, artist_country, running_order,
#            total_points, rank, qualified, winner

base_url <- paste0("https://raw.githubusercontent.com/rfordatascience/",
                   "tidytuesday/master/data/2022/2022-05-17/")

esc_raw <- read_csv(paste0(base_url, "eurovision.csv"),
                    show_col_types = FALSE)

cat("Rivejä:", nrow(esc_raw), "\n")
cat("Sarakkeet:", paste(names(esc_raw), collapse = ", "), "\n\n")
cat("section-arvot:\n")
print(count(esc_raw, section))
```

```{r finals-data}
# Suodata: vain finaalit, 2004+ (semifinaalit käyttöön 2004)
finals <- esc_raw |>
  filter(
    str_detect(str_to_lower(section), "grand.final|^f$|final") &
      !str_detect(str_to_lower(section), "semi"),
    year >= 2004,
    !is.na(total_points),
    !is.na(rank)
  ) |>
  # Normalisoi maanimi
  mutate(
    artist_country = str_replace(artist_country,
                                 "^The Netherlands$", "Netherlands")
  )

cat("Finaalihavaintoja:", nrow(finals), "\n")
cat("Vuosia:", n_distinct(finals$year), "\n")
```

## Pisteytysjakauma: ei normaali, vaan oikealle vino

```{r score-distribution}
p_hist <- finals |>
  ggplot(aes(x = total_points)) +
  geom_histogram(bins = 35, fill = clr_blue, alpha = 0.75, color = "white") +
  geom_vline(xintercept = median(finals$total_points, na.rm = TRUE),
             color = clr_red,    linetype = "dashed", linewidth = 1) +
  geom_vline(xintercept = mean(finals$total_points,   na.rm = TRUE),
             color = clr_orange, linetype = "dotted", linewidth = 1) +
  annotate("text",
           x = median(finals$total_points, na.rm = TRUE) + 25,
           y = Inf, vjust = 2,
           label = paste0("Mediaani: ",
                          round(median(finals$total_points, na.rm = TRUE))),
           color = clr_red, size = 3.5) +
  annotate("text",
           x = mean(finals$total_points, na.rm = TRUE) - 25,
           y = Inf, vjust = 4,
           label = paste0("Keskiarvo: ",
                          round(mean(finals$total_points, na.rm = TRUE))),
           color = clr_orange, size = 3.5) +
  labs(
    title    = "Pisteytysdistribuutio Eurovision finaaleissa 2004–2022",
    subtitle = "Jakauma on oikealle vino – häntä on pitkä, voittajat erottuvat selvästi",
    x        = "Kokonaispisteet",
    y        = "Kappaleiden lukumäärä",
    caption  = "Lähde: TidyTuesday / eurovision.csv (CC0)"
  ) +
  theme_minimal(base_size = 14) +
  theme(plot.title    = element_text(face = "bold", color = clr_navy),
        plot.subtitle = element_text(color = "grey40"))

# Voittajan pisteet vuosittain
winners <- finals |>
  filter(rank == 1) |>
  select(year, artist_country, total_points)

p_winners <- winners |>
  ggplot(aes(x = year, y = total_points)) +
  geom_col(fill = clr_green, alpha = 0.85) +
  geom_text(aes(label = artist_country), angle = 90,
            hjust = 1.1, size = 3, color = "white") +
  scale_x_continuous(breaks = seq(2004, 2022, 2)) +
  labs(
    title    = "Voittajan kokonaispisteet 2004–2022",
    subtitle = "Pisteet eivät ole suoraan vertailukelpoisia eri vuosien välillä\n(pisteytysjärjestelmä muuttui 2016, osallistujamäärä vaihtelee)",
    x        = NULL,
    y        = "Kokonaispisteet",
    caption  = "Lähde: TidyTuesday / eurovision.csv (CC0)"
  ) +
  theme_minimal(base_size = 14) +
  theme(plot.title       = element_text(face = "bold", color = clr_navy),
        plot.subtitle    = element_text(color = "grey40"),
        panel.grid.minor = element_blank())

p_hist / p_winners
```

## Historiallinen vahvuus: normalisoitu ranking

```{r historical-strength}
# Laske normalisoitu ranking per vuosi:
# norm_rank = 1 - (rank-1)/(n-1), jolloin voittaja = 1, viimeinen = 0
strength <- finals |>
  group_by(year) |>
  mutate(
    n_countries = n(),
    norm_rank   = 1 - (rank - 1) / (n_countries - 1)
  ) |>
  ungroup() |>
  group_by(artist_country) |>
  summarise(
    mean_norm  = mean(norm_rank, na.rm = TRUE),
    n_finals   = n(),
    n_wins     = sum(rank == 1, na.rm = TRUE),
    .groups    = "drop"
  ) |>
  filter(n_finals >= 3) |>
  arrange(desc(mean_norm))

# Plackett-Luce log-lineaarinen vahvuus
# lambda_i = exp(theta_i), p_i = lambda_i / sum(lambda_j)
strength <- strength |>
  mutate(
    theta    = qlogis(pmax(pmin(mean_norm, 0.99), 0.01)),
    pl_wt    = exp(theta),
    pl_prob  = pl_wt / sum(pl_wt)
  )

strength |>
  slice_max(pl_prob, n = 20) |>
  mutate(artist_country = fct_reorder(artist_country, pl_prob)) |>
  ggplot(aes(x = artist_country, y = pl_prob)) +
  geom_col(fill = clr_blue, alpha = 0.8) +
  geom_col(
    data = strength |>
      slice_max(pl_prob, n = 20) |>
      filter(n_wins > 0) |>
      mutate(artist_country = fct_reorder(artist_country, pl_prob)),
    fill = clr_red, alpha = 0.6
  ) +
  scale_y_continuous(labels = percent_format(accuracy = 0.1)) +
  coord_flip() +
  labs(
    title    = "Historiallinen Plackett-Luce -vahvuus (top 20)",
    subtitle = "Sininen = kokonaisvahvuus | Punainen = voiton P-komponentti\nPerustuu normalisoituihin finaalisijoituksiin 2004–2022",
    x        = NULL,
    y        = "P(voitto | historiallinen vahvuus)",
    caption  = "Plackett-Luce log-lineaarinen malli"
  ) +
  theme_minimal(base_size = 14) +
  theme(plot.title    = element_text(face = "bold", color = clr_navy),
        plot.subtitle = element_text(color = "grey40"))
```

## Monte Carlo: Wien 2026 voittajajakauma

```{r monte-carlo}
set.seed(2026)
N_SIM <- 10000

# Wien 2026 finalistit (25 maata)
# Big-5 (Ranska, Saksa, Italia, Espanja, Iso-Britannia) + Itävalta (voittaja/isäntä)
# + 10 SF1-läpäisijää + 10 SF2-läpäisijää
finalistit <- c(
  # Esikarsintamaattomat
  "France", "Germany", "Italy", "Spain", "United Kingdom", "Austria",
  # SF1 oletusläpäisijät
  "Moldova", "Sweden", "Croatia", "Greece", "Portugal",
  "Finland", "Estonia", "Israel", "Belgium", "Serbia",
  # SF2 oletusläpäisijät
  "Czech Republic", "Armenia", "Switzerland", "Latvia", "Denmark",
  "Australia", "Ukraine", "Albania", "Norway", "Romania"
)

# Vahvuudet: historiallinen Plackett-Luce + asiantuntija-arvio Wien 2026
# (vedonlyöntikertoimet parantaisivat tätä huomattavasti)
get_strength <- function(country, str_df) {
  val <- str_df |>
    filter(artist_country == country) |>
    pull(pl_wt)
  if (length(val) == 0 || is.na(val[1])) return(1.0)
  val[1]
}

base_strengths <- map_dbl(finalistit, get_strength, str_df = strength)

# Asiantuntijalisä 2026: "Sweden", "Ukraine", "Norway" ovat vahvoja
# (perustuu julkisiin vedonlyöntikertoimiin)
expert_adj <- case_when(
  finalistit %in% c("Sweden", "Norway")  ~ 1.8,
  finalistit %in% c("Ukraine", "Armenia") ~ 1.5,
  finalistit %in% c("Switzerland", "Croatia", "Estonia") ~ 1.3,
  TRUE ~ 1.0
)

final_strengths <- base_strengths * expert_adj

# Simulaatio: jokainen kierros = yksi finaali
# 37 äänestäjää (maat + Rest of World), kukin jakaa 12-10-8-7-6-5-4-3-2-1
simulate_final <- function(strengths, n_voters = 37) {
  n <- length(strengths)
  total <- rep(0L, n)
  pts   <- c(12L, 10L, 8L, 7L, 6L, 5L, 4L, 3L, 2L, 1L)

  for (i in seq_len(n_voters)) {
    probs   <- strengths / sum(strengths)
    top10   <- sample(n, size = 10, replace = FALSE, prob = probs)
    ordered <- sample(top10)           # satunnaistaa järjestyksen sisällä
    total[ordered] <- total[ordered] + pts
  }
  total
}

sim_mat <- matrix(0L, nrow = N_SIM, ncol = length(finalistit))
colnames(sim_mat) <- finalistit

for (i in seq_len(N_SIM)) {
  sim_mat[i, ] <- simulate_final(final_strengths)
}

# Voittajatodennäköisyydet
win_probs <- colMeans(sim_mat == apply(sim_mat, 1, max))

# Visualisoi top-15
tibble(country = finalistit, p_win = win_probs) |>
  slice_max(p_win, n = 15) |>
  mutate(country = fct_reorder(country, p_win)) |>
  ggplot(aes(x = country, y = p_win)) +
  geom_col(fill = clr_green, alpha = 0.85) +
  scale_y_continuous(labels = percent_format(accuracy = 0.1)) +
  coord_flip() +
  labs(
    title    = glue::glue("Monte Carlo ({scales::comma(N_SIM)} simulaatiota): voittajajakauma Wien 2026"),
    subtitle = paste0(
      "Vahvuus = historiallinen Plackett-Luce + asiantuntija-arvio\n",
      "Ei huomioi kappaleen laatua eikä live-esitystä"
    ),
    x        = NULL,
    y        = "P(voittaa finaali)",
    caption  = "Malli: Kristian Vepsäläinen / kristianvepsalainen.com"
  ) +
  theme_minimal(base_size = 14) +
  theme(plot.title    = element_text(face = "bold", color = clr_navy),
        plot.subtitle = element_text(color = "grey40"),
        panel.grid.minor = element_blank())
```

```{r posterior-distributions}
# Pisteytysdistribuutio top-6 finalistille
top6 <- names(sort(win_probs, decreasing = TRUE))[1:6]

as_tibble(sim_mat) |>
  select(all_of(top6)) |>
  pivot_longer(everything(), names_to = "country", values_to = "points") |>
  mutate(country = factor(country, levels = top6)) |>
  ggplot(aes(x = points, y = country, fill = country)) +
  stat_halfeye(
    .width          = c(0.80, 0.95),
    point_interval  = median_qi,
    normalize       = "panels",
    show.legend     = FALSE
  ) +
  scale_fill_manual(
    values = c(clr_red, clr_blue, clr_green, clr_orange, clr_navy, clr_blue)
  ) +
  labs(
    title    = "Pisteytysdistribuutio top-6 finalistille",
    subtitle = "Mediaani + 80% ja 95% uskottavuusintervallit (Monte Carlo)",
    x        = "Simuloidut kokonaispisteet",
    y        = NULL,
    caption  = glue::glue("{scales::comma(N_SIM)} simulaatiota")
  ) +
  theme_minimal(base_size = 14) +
  theme(plot.title    = element_text(face = "bold", color = clr_navy),
        plot.subtitle = element_text(color = "grey40"))
```

## Yhteenveto: kolmen päivän jakauma-analyysi

Viikon aikana olemme nähneet, että Euroviisut on **kolmiulotteinen
jakaumaongelma**:

1. **Tiistai:** Esiintymisjärjestys luo epätasaisen todennäköisyysjakauman
   – loppupuolen esittäjät hyötyvät muistiharhoista (bayesilainen
   logistinen regressio)
2. **Torstai:** Äänestysverkosto on kompositionaalinen – Louvain-algoritmi
   tunnistaa blokit, korrelaatiomatriisi paljastaa rakenteen
3. **Lauantai:** Voittajan pisteytys ei ole normaalijakautunut –
   Monte Carlo -simulaatio tuottaa voittajajakauman pisteineen

::: callout-important
## Miksi tämä on tärkeää?

Julkisessa keskustelussa kysytään "kuka voittaa?" Oikea kysymys on:
**mikä on voittajajakauma, ja kuinka leveä se on?**

Ruotsi voi voittaa todennäköisyydellä X – mutta epävarmuus on
huomattava. Pistemäinen ennuste ilman jakaumaa on harhaanjohtava.

Tämä on "maailma on jakauma" -periaatteen ydin.
:::

---

*Kristian Vepsäläinen on data science -konsultti Siilinjärveltä,
erikoistunut bayeslaiseen analytiikkaan ja avoimeen dataan.
Tarvitsetko fractional Head of Data -palvelun pk-yrityksellesi? →
[kristianvepsalainen.com](https://kristianvepsalainen.com)*
