---
title: "Jalkapallon talous, osa 3: Jalkapallo työllistäjänä – enemmän kuin pelaajia"
author: "Kristian Vepsäläinen"
date: today
format: html
lang: fi
draft: TRUE
---

```{r}
#| label: setup
#| message: false
#| warning: false

library(tidyverse)
library(scales)

theme_jalkapallo <- theme_minimal(base_size = 14) +
  theme(
    plot.title = element_text(face = "bold", size = 18),
    plot.subtitle = element_text(color = "gray40", size = 13),
    panel.grid.minor = element_blank(),
    legend.position = "bottom"
  )
theme_set(theme_jalkapallo)
```

## Jalkapallo ei ole vain 22 pelaajaa kentällä

Kun ajattelemme jalkapalloa, näemme pelaajat. Mutta jokaisen ottelun taustalla toimii valtava koneisto: valmentajat, lääkärit, analyytikot, turvallisuushenkilöstö, mediatiimi, ravintola-alan ammattilaiset, siivoojat, lipunmyyjät – ja paljon muuta.

## Suorat ja epäsuorat työpaikat

UEFA:n ja FIFA:n arvioiden mukaan ammattilaisjalkapallo työllistää Euroopassa suoraan ja epäsuorasti satoja tuhansia ihmisiä. FIFA:n ja WTO:n tuore tutkimus arvioi, että pelkästään FIFA Club World Cup 2025 ja FIFA World Cup 2026 luovat **290 000 työpaikkaa Yhdysvalloissa**.

```{r}
#| label: fig-tyollistaminen
#| fig-cap: "Jalkapallon työllistävä vaikutus eri tasoilla"
#| fig-width: 10
#| fig-height: 7

tyopaikat <- tibble(
  kategoria = c(
    "Pelaajat (ammattilaiset, Eurooppa)",
    "Valmentajat ja tukihenkilöstö",
    "Seurahallinto ja toimisto",
    "Stadionhenkilöstö (ottelupäivä)",
    "Media ja lähetystoiminta",
    "Sponsorit ja markkinointi",
    "Agentit ja lakimiehet",
    "Ruohonjuuritason valmentajat\n(vapaaehtoiset, Eurooppa)",
    "FIFA CWC 2025 + WC 2026\n(tilapäiset, USA)"
  ),
  tyopaikat_tuhat = c(130, 50, 40, 120, 60, 35, 20, 400, 290),
  tyyppi = c(rep("Pysyvä", 7), "Vapaaehtois", "Tilapäinen")
) |> 
  mutate(kategoria = fct_reorder(kategoria, tyopaikat_tuhat))

ggplot(tyopaikat, aes(x = kategoria, y = tyopaikat_tuhat, fill = tyyppi)) +
  geom_col(width = 0.7, alpha = 0.85) +
  geom_text(aes(label = paste0(tyopaikat_tuhat, " t")), hjust = -0.1, size = 3.5) +
  coord_flip() +
  scale_fill_manual(values = c("Pysyvä" = "#2E7D32", 
                                "Vapaaehtois" = "#1565C0", 
                                "Tilapäinen" = "#F57C00")) +
  scale_y_continuous(expand = expansion(mult = c(0, 0.2))) +
  labs(
    title = "Jalkapallon työllistävä vaikutus (tuhatta henkilöä)",
    subtitle = "Pelaajat ovat vain jäävuoren huippu",
    x = NULL, y = "Tuhatta henkilöä", fill = "Työn tyyppi"
  )
```

## UEFA:n arvio ruohonjuuritason taloudellisesta vaikutuksesta

UEFA:n SROI-mallin (Social Return on Investment) mukaan 25 Euroopan maan 8,6 miljoonaa rekisteröityä jalkapalloilijaa tuottavat yhteensä **€39,5 miljardin** taloudelliset, sosiaaliset ja terveyshyödyt.

```{r}
#| label: fig-sroi
#| fig-cap: "UEFA SROI: jalkapallon taloudelliset ja sosiaaliset hyödyt (25 maata)"
#| fig-width: 9
#| fig-height: 6

sroi <- tibble(
  hyoty = c("Suora taloudellinen vaikutus\n(jäsenmaksut, investoinnit, työpaikat)",
            "Yhteiskunnalliset säästöt\n(koulutus, rikollisuuden väheneminen)",
            "Terveyssäästöt\n(diabetes, sydänsairaudet, mielenterveys)"),
  mrd_eur = c(10.8, 12.3, 16.3)
) |> 
  mutate(hyoty = fct_reorder(hyoty, mrd_eur))

ggplot(sroi, aes(x = hyoty, y = mrd_eur, fill = hyoty)) +
  geom_col(width = 0.6, alpha = 0.85, show.legend = FALSE) +
  geom_text(aes(label = paste0("€", mrd_eur, " mrd")), hjust = -0.1, size = 4.5,
            fontface = "bold") +
  coord_flip() +
  scale_fill_manual(values = c("#2E7D32", "#1565C0", "#F57C00")) +
  scale_y_continuous(expand = expansion(mult = c(0, 0.25))) +
  labs(
    title = "Jalkapallon kokonaisarvo yhteiskunnalle: €39,5 miljardia",
    subtitle = "UEFA SROI -malli, 25 Euroopan maata, 8,6 milj. rekisteröityä pelaajaa",
    x = NULL, y = "Miljardia euroa"
  )
```

## Vertailu: jalkapallo vs. muut työllistäjät

```{r}
#| label: fig-vertailu-tyollistajat
#| fig-cap: "Jalkapallon suora työllistävä vaikutus verrattuna muihin aloihin (Eurooppa)"
#| fig-width: 10
#| fig-height: 6

# Karkeat arviot / suuruusluokat Euroopassa
vertailu <- tibble(
  ala = c("Autoteollisuus (EU)", "Lentoliikenne (EU)", 
          "Jalkapallo (suora + epäsuora, Eurooppa)",
          "Elokuvateollisuus (EU)", "Merenkulku (EU)"),
  tyontekijat_tuhat = c(2600, 1700, 500, 370, 590),
  korostus = c(FALSE, FALSE, TRUE, FALSE, FALSE)
) |> 
  mutate(ala = fct_reorder(ala, tyontekijat_tuhat))

ggplot(vertailu, aes(x = ala, y = tyontekijat_tuhat, fill = korostus)) +
  geom_col(width = 0.6, alpha = 0.85, show.legend = FALSE) +
  geom_text(aes(label = paste0(tyontekijat_tuhat, " t")), hjust = -0.1, size = 4) +
  coord_flip() +
  scale_fill_manual(values = c("TRUE" = "#2E7D32", "FALSE" = "#78909C")) +
  scale_y_continuous(expand = expansion(mult = c(0, 0.2))) +
  labs(
    title = "Jalkapallo vs. muut teollisuudenalat työllistäjänä",
    subtitle = "Suora + epäsuora työllistävyys Euroopassa (tuhatta henkilöä)",
    x = NULL, y = "Tuhatta henkilöä"
  )
```

## Palkkajakauma: maailma on jakauma

Jalkapallon palkat ovat ääriesimerkki vinoista jakaumista. Huippupelaajat tienaavat kymmeniä miljoonia, mutta suurin osa ammattilaisista tienaa vaatimattomasti.

```{r}
#| label: fig-palkkajakauma
#| fig-cap: "Simuloitu ammattilaispelaajien palkkajakauma (log-normaali)"
#| fig-width: 9
#| fig-height: 6

set.seed(42)
# Log-normaali jakauma: mediaani ~120k €, pitkä häntä
palkat <- tibble(
  palkka = rlnorm(5000, meanlog = log(120000), sdlog = 1.3)
) |> 
  filter(palkka < 30000000)

mediaani <- median(palkat$palkka)
keskiarvo <- mean(palkat$palkka)

ggplot(palkat, aes(x = palkka / 1000)) +
  geom_histogram(bins = 80, fill = "#2E7D32", alpha = 0.7, color = "white") +
  geom_vline(xintercept = mediaani / 1000, color = "#F57C00", 
             linewidth = 1.2, linetype = "dashed") +
  geom_vline(xintercept = keskiarvo / 1000, color = "#E53935", 
             linewidth = 1.2, linetype = "dashed") +
  annotate("text", x = mediaani / 1000 + 100, y = 350, 
           label = paste0("Mediaani: €", round(mediaani/1000), "k"),
           color = "#F57C00", fontface = "bold", hjust = 0) +
  annotate("text", x = keskiarvo / 1000 + 100, y = 300,
           label = paste0("Keskiarvo: €", round(keskiarvo/1000), "k"),
           color = "#E53935", fontface = "bold", hjust = 0) +
  scale_x_continuous(labels = function(x) paste0("€", x, "k")) +
  labs(
    title = "Ammattilaispelaajien palkkajakauma (simuloitu)",
    subtitle = "Keskiarvo >> mediaani → voimakkaasti oikealle vino jakauma",
    x = "Vuosipalkka (tuhatta euroa)", y = "Pelaajia"
  )
```

Tämä on klassinen esimerkki siitä, miksi **keskiarvo valehtelee**: jalkapallon keskipalkkaa nostaa muutama kymmeniä miljoonia tienaava tähti, vaikka tyypillinen ammattilainen tienaa murto-osan siitä.

## Saksan esimerkki: amatöörijalkapallo vs. Bundesliga

UEFA:n SROI-tutkimuksessa Saksan amatöörijalkapallo tuotti **kolminkertaisesti** enemmän taloudellista arvoa kuin Bundesliga-seurojen liikevaihto. Tämä on tärkeä muistutus siitä, että jalkapallon todellinen arvo yhteiskunnalle ei ole huipulla – vaan ruohonjuuritasolla.

```{r}
#| label: fig-saksa
#| fig-cap: "Saksa: amatöörijalkapallon SROI vs. Bundesliga-tulot"
#| fig-width: 8
#| fig-height: 5

saksa <- tibble(
  kategoria = c("Amatöörijalkapallon\nkokonaisvaikutus (SROI)", "Bundesliga-seurojen\nliikevaihto"),
  arvo_mrd = c(13.9, 4.11)
) |> 
  mutate(kategoria = fct_reorder(kategoria, arvo_mrd))

ggplot(saksa, aes(x = kategoria, y = arvo_mrd, fill = kategoria)) +
  geom_col(width = 0.5, alpha = 0.85, show.legend = FALSE) +
  geom_text(aes(label = paste0("€", arvo_mrd, " mrd")), vjust = -0.5, 
            size = 5, fontface = "bold") +
  scale_fill_manual(values = c("#2E7D32", "#1565C0")) +
  scale_y_continuous(expand = expansion(mult = c(0, 0.2))) +
  labs(
    title = "Saksan jalkapallon arvo: amatöörit vs. ammattilaiset",
    subtitle = "Ruohonjuuritason jalkapallo tuottaa 3x enemmän kokonaisarvoa kuin Bundesliga",
    x = NULL, y = "Miljardia euroa"
  )
```

## Yhteenveto

Jalkapallo on paljon enemmän kuin urheilua – se on merkittävä työllistäjä ja yhteiskunnallinen vaikuttaja. Pelaajat ovat vain jäävuoren huippu: taustalla toimivat sadat tuhannet ihmiset, ja ruohonjuuritason vaikutus on moninkertainen huippujalkapalloon verrattuna.

Seuraavassa ja viimeisessä osassa käsittelemme jalkapallon suurinta paradoksia: **epätasa-arvoa globaalin Etelän ja Euroopan välillä**.

---

**Tarvitsetko data-analyysiä työllistävyyden, SROI:n tai taloudellisen vaikuttavuuden arviointiin?** Rakennan malleja, jotka kertovat tarinan lukujen takaa. [Ota yhteyttä →](https://www.kristianvepsalainen.com)
