---
title: "Miten data scientist suunnittelisi reilun ja turvallisen jonosysteemin — Käärijän Eurodisko-keikka esimerkkinä"
author: "Kristian Vepsäläinen"
date: 2026-05-23
lang: fi
format:
  html:
    code-fold: true
    theme: flatly
    toc: true
    toc-depth: 3
    fig-width: 9
    fig-height: 5.5
    fig-dpi: 150
execute:
  warning: false
  message: false
  echo: true
---

```{r setup}
library(tidyverse)
library(patchwork)
library(scales)

COL_RED    <- "#e63946"
COL_GREEN  <- "#2a9d8f"
COL_ORANGE <- "#f4a261"
COL_NAVY   <- "#1d3557"
COL_BLUE   <- "#457b9d"

theme_set(
  theme_minimal(base_size = 14) +
    theme(
      plot.title    = element_text(face = "bold", colour = COL_NAVY, size = 16),
      plot.subtitle = element_text(colour = "grey40", size = 12),
      plot.caption  = element_text(colour = "grey55", size = 9),
      panel.grid.minor = element_blank()
    )
)
```

Warner Music Live teki päätöksen: Käärijän Veikkausareenan Eurodisko-konserttiin saa
jonottaa vasta konserttipäivänä kello 12 alkaen. Perusteluna turvallisuus ja
tasapuolisuus. Faneja saapuu Uutta-Seelantia myöten.

Tämä on hyvä päätös. Mutta onko se *optimaalinen*? Ja mitä "reilu jonosysteemi"
ylipäätään tarkoittaa — turvallisuuden, matematiikan ja psykologian kannalta?

Tässä postauksessa rakennan konkreettisen mallin: **miten data scientist
suunnittelisi Veikkausareenan jonosysteemin alusta loppuun**. Optimointiongelma
on kolmiulotteinen:

1. **Turvallisuus:** väentiheys ei saa ylittää kriittistä rajaa
2. **Tasapuolisuus:** FIFO-periaate täytyy olla faneille uskottava
3. **Koettu reiluus:** psykologinen kokemus jonotuksesta on osa palvelua

## Optimointiongelma muodollisesti

Merkitään:
- $N$ = konsertin yleisömäärä (Veikkausareenalla n. 13 500)
- $A$ = käytettävissä oleva jonotusalue (neliömetriä)
- $\lambda(t)$ = fanien saapumistahti ajan funktiona (henkilöä/min)
- $k$ = sisäänkäyntien lukumäärä
- $\mu$ = yhden sisäänkäynnin palvelutahti (henkilöä/min)
- $\rho_{\max}$ = suurin sallittu väentiheys (henkilöä/m²)

Haluamme valita $k$ ja jonotusmekanismin $M$ siten, että:

$$\text{max} \quad U(M) = w_1 \cdot S(M) + w_2 \cdot F(M) + w_3 \cdot P(M)$$

missä $S$ = turvallisuus (Safety), $F$ = tasapuolisuus (Fairness), $P$ = koettu
reiluus (Perceived fairness), ja $w_1 + w_2 + w_3 = 1$.

Käydään jokainen dimensio läpi erikseen.

---

## Dimensio 1: Turvallisuus — väentiheyden jakauma

### Fruinin palvelutasoasteikko

Väkijoukkaturvallisuuden perusteos on John Fruinin (1971) palvelutasomalli
(Level of Service, LoS), jota tutkijat käyttävät edelleen. Asteikko A–F:

```{r fruin_los}
fruin <- tribble(
  ~LoS, ~density_min, ~density_max, ~kuvaus, ~riski,
  "A",  0.0,  0.3,  "Vapaa liikkuminen, henkilökohtainen tila suuri",       "Erittäin matala",
  "B",  0.3,  0.7,  "Normaali kävelyvauhti mahdollinen",                    "Matala",
  "C",  0.7,  1.1,  "Liikkuminen rajoittunutta, ohittaminen vaikeaa",       "Kohtalainen",
  "D",  1.1,  1.7,  "Yhteentörmäyksiä, vauhti hidastuu selvästi",           "Kohonnut",
  "E",  1.7,  3.6,  "Lähikontakti väistämätön, virtaus epästabiiia",        "Korkea",
  "F",  3.6, 10.0,  "Ruuhka: liike pysähtyy, puristusriski kasvaa",         "Kriittinen"
)

fruin |>
  mutate(
    density_label = paste0(density_min, "–", density_max),
    riski_fct     = factor(riski,
      levels = c("Erittäin matala","Matala","Kohtalainen",
                 "Kohonnut","Korkea","Kriittinen"))
  ) |>
  ggplot(aes(
    x    = reorder(LoS, density_min),
    ymin = density_min,
    ymax = density_max,
    colour = riski_fct,
    fill   = riski_fct
  )) +
  geom_linerange(linewidth = 12, alpha = 0.75) +
  geom_hline(yintercept = 2, linetype = "dashed",
             colour = COL_RED, linewidth = 0.8) +
  annotate("text", x = 0.6, y = 2.15,
           label = "Kriittinen raja ~2 hlö/m²",
           hjust = 0, colour = COL_RED, size = 3.5) +
  geom_hline(yintercept = 5, linetype = "dotted",
             colour = "black", linewidth = 0.8) +
  annotate("text", x = 0.6, y = 5.15,
           label = "Crush-riski >5 hlö/m² (kirjallisuus)",
           hjust = 0, colour = "grey20", size = 3.5) +
  scale_colour_manual(
    values = c(COL_GREEN, COL_GREEN, COL_ORANGE,
               COL_ORANGE, COL_RED, COL_NAVY),
    name = "Riski"
  ) +
  scale_fill_manual(
    values = c(COL_GREEN, COL_GREEN, COL_ORANGE,
               COL_ORANGE, COL_RED, COL_NAVY),
    name = "Riski"
  ) +
  scale_y_continuous(
    breaks = c(0, 1, 2, 3, 4, 5, 6, 8, 10),
    labels = \(x) paste0(x, " hlö/m²")
  ) +
  labs(
    title    = "Fruinin palvelutasoasteikko (LoS A–F) väkijoukolle",
    subtitle = "Murskautumisriski kasvaa eksponentiaalisesti tiheyden ylittäessä ~2 hlö/m²",
    x        = "Palvelutaso",
    y        = "Väentiheys (hlö/m²)",
    caption  = "Lähde: Fruin (1971); Springer Nature 2024; PMC 2025."
  ) +
  theme(legend.position = "bottom")
```

::: {.callout-warning}
**Itaewonin tragedia (2022):** 159 ihmistä kuoli Soulissa Halloween-juhlissa kun
väentiheys ylitti 8–10 hlö/m² ahtaassa kujassa. Katastrofi alkoi LoS E -tasolta,
jonka monet järjestäjät pitävät vielä "hallittavana".
:::

### Simuloitu väentiheys Veikkausareena-skenaariossa

Veikkausareenalla jonotusalue on ulkona Mannerheimintien varrella. Arvioidaan
käytettävissä oleva alue ja lasketaan, kuinka monta fania mahtuu eri
turvallisuusrajoilla.

```{r tiheyssimulaatio}
set.seed(2025)

# Parametrit
N_total     <- 13500   # yleisökapasiteetti
# Arvioidaan, että 60 % saapuu etukäteisjono-ikkunassa (klo 12–14)
# ja 40 % suoraan ennen konserttia
osuus_jono  <- 0.60
N_jono      <- round(N_total * osuus_jono)

# Jonotusalue: Veikkausareenan pohjoispuoli, Mannerheimintie
# Arvioidaan ~150m x 12m = 1800 m² aktiivinen jonotuskaistale
# Lisäksi levennykset ~600 m²
A_total <- 2400  # m²

# Turvallisuusrajat (hlö/m²)
los_rajat <- c(
  "LoS C (turv. suositus)" = 1.1,
  "LoS D (hallittava)"     = 1.7,
  "LoS E (korkea riski)"   = 3.6,
  "Kriittinen (>5)"        = 5.0
)

kapasiteetit <- los_rajat * A_total

# Saapumisjakauma: fanit eivät saavu tasaisesti
# Poisson-prosessi piikkeineen heti klo 12 jälkeen
# Simuloidaan 1000 skenaarion jakauma max-tiheydelle

simulate_peak_density <- function(n_fanit, A, lambda_peak, duration_min = 120,
                                   seed = NULL) {
  if (!is.null(seed)) set.seed(seed)
  # Saapumiset: eksponentiaalinen kasvu ensin, sitten tasainen
  # Käytetään beta-jakaumaa simuloimaan saapumisjakautuma
  saapumishetket <- sort(rbeta(n_fanit, shape1 = 2, shape2 = 5)) * duration_min
  # Poistumishetket: jono liikkuu, ihmiset poistuvat n. 3 min kuluttua (queuing)
  poistumishetket <- saapumishetket + rexp(n_fanit, rate = 1/3)
  # Max tiheys: max yhtäaikaa jonossa olevien / pinta-ala
  time_grid <- seq(0, duration_min, by = 0.5)
  counts <- sapply(time_grid, function(t) {
    sum(saapumishetket <= t & poistumishetket > t)
  })
  max(counts) / A
}

n_sim    <- 1000
peak_densities <- replicate(
  n_sim,
  simulate_peak_density(N_jono, A_total, lambda_peak = 200)
)

# Tarkistus: ei negatiivisia tiheyksiä
stopifnot(all(peak_densities >= 0))

cat("Huipputiheyden mediaani:", round(median(peak_densities), 2), "hlö/m²\n")
cat("95. persentiili:        ", round(quantile(peak_densities, 0.95), 2), "hlö/m²\n")
cat("Osuus yli 2 hlö/m²:     ",
    round(mean(peak_densities > 2) * 100, 1), "%\n")

# Jakauma
tibble(tiheys = peak_densities) |>
  ggplot(aes(x = tiheys)) +
  geom_histogram(
    aes(y = after_stat(density)),
    bins = 50, fill = COL_BLUE, colour = "white", alpha = 0.8
  ) +
  geom_density(colour = COL_NAVY, linewidth = 1) +
  geom_vline(xintercept = 1.1, colour = COL_GREEN,
             linetype = "dashed", linewidth = 0.9) +
  geom_vline(xintercept = 2.0, colour = COL_ORANGE,
             linetype = "dashed", linewidth = 0.9) +
  geom_vline(xintercept = 5.0, colour = COL_RED,
             linetype = "dashed", linewidth = 0.9) +
  annotate("text", x = 1.15, y = Inf, vjust = 2,
           label = "LoS C\n(suositus)", hjust = 0,
           colour = COL_GREEN, size = 3.2) +
  annotate("text", x = 2.05, y = Inf, vjust = 2,
           label = "Kriittinen\nraja", hjust = 0,
           colour = COL_ORANGE, size = 3.2) +
  annotate("text", x = 5.05, y = Inf, vjust = 2,
           label = "Crush-\nriski", hjust = 0,
           colour = COL_RED, size = 3.2) +
  scale_x_continuous(
    labels = \(x) paste0(x, " hlö/m²"),
    limits = c(0, NA)
  ) +
  labs(
    title    = "Jonotusalueen huipputiheyden simuloitu jakauma (n = 1 000 skenaariota)",
    subtitle = paste0(
      "Veikkausareena: ", N_jono, " fania, jonotusalue ~", A_total, " m². ",
      "Maister-jakauma saapumisajankohdissa."
    ),
    x       = "Huipputiheys (hlö/m²)",
    y       = "Tiheysfunktio",
    caption = "Simuloitu jakauma. Beta(2,5)-saapumisprofiili, 120 min ikkuna."
  )
```

::: {.callout-note}
**Maailma on jakauma.** Järjestäjä ei voi tietää etukäteen *tarkkaa* huipputiheyttä —
mutta hän voi laskea sen jakauman ja varautua pahimpaan persentiiliin. Pisteluku
"arviolta X henkilöä" on vastuuton suunnitelma. Jakauma on vastuullinen suunnitelma.
:::

---

## Dimensio 2: Tasapuolisuus — FIFO ja varjojonon ongelma

### Miksi fyysinen jono epäonnistuu tasapuolisuudessa

Klassisin jonotusperiaate on **FIFO** (First In, First Out): se joka saapui ensin,
pääsee ensimmäisenä sisään. Tutkimuskirjallisuus (Larson 1987, Zhou & Soman 2008)
osoittaa, että FIFO koetaan universaalisti reiluksi — sen rikkominen johtaa "jonoraivooon".

Mutta klo 12 -aloitussääntö luo paradoksin: **FIFO on voimassa vasta klo 12 alkaen**.
Ennen sitä ei ole virallista järjestystä. Tämä synnyttää varjojonon.

### Varjojonon leviämismalli

Jos fanit kerääntyivät alueelle jo ennen klo 12 mutta heidät käsketään pois tai
jono ei ole virallinen, mitä tapahtuu?

```{r varjojono}
set.seed(42)
n_fanit <- 800   # "varhaiset" fanit ennen klo 12

# Sisäänkäynti koordinaatiston origo
# Tilanne A: Virallinen jono — ihmiset järjestäytyvät lineaarisesti
jono_virallinen <- tibble(
  x      = rnorm(n_fanit, 0, 8),
  y      = -(1:n_fanit) * (120 / n_fanit) + rnorm(n_fanit, 0, 3),
  tyyppi = "Virallinen jono\n(koordinoitu, FIFO selkeä)"
)

# Tilanne B: Varjojono — häädön jälkeen ihmiset hajaantuvat
# mutta pysyvät lähellä; min 60m etäisyys (häätöraja)
kulmia    <- runif(n_fanit, -pi/2, pi/2)    # pääosin pohjoispuolelle
etaisyydet <- sqrt(runif(n_fanit, 60^2, 400^2))  # tasainen pinta-alajakauma
jono_varjo <- tibble(
  x      = etaisyydet * sin(kulmia),
  y      = -etaisyydet * cos(kulmia),
  tyyppi = "Varjojono\n(häädön jälkeen, FIFO mahdoton)"
)

# Tarkistus
stopifnot(all(sqrt(jono_varjo$x^2 + jono_varjo$y^2) >= 59))

jono_data <- bind_rows(jono_virallinen, jono_varjo)

p_varjo <- jono_data |>
  ggplot(aes(x = x, y = y, colour = tyyppi)) +
  # Sisäänkäynti
  annotate("point",  x = 0, y = 0, size = 7, colour = COL_NAVY, shape = 18) +
  annotate("label",  x = 0, y = 5,
           label = "Sisäänkäynti\n(Veikkausareena)",
           size = 3.3, colour = COL_NAVY, fill = "white") +
  # Häätörajan kehä
  annotate("path",
    x = 60 * sin(seq(-pi, pi, length.out = 200)),
    y = -60 * cos(seq(-pi, pi, length.out = 200)),
    colour = COL_RED, linetype = "dashed", linewidth = 0.7
  ) +
  annotate("text", x = 65, y = -5,
           label = "60 m häätöraja", colour = COL_RED,
           hjust = 0, size = 3.2) +
  geom_point(alpha = 0.3, size = 1.2) +
  facet_wrap(~tyyppi, ncol = 2) +
  scale_colour_manual(
    values = c(COL_BLUE, COL_RED),
    guide  = "none"
  ) +
  coord_equal(xlim = c(-420, 420), ylim = c(-420, 30)) +
  labs(
    title    = "Virallinen jono vs. varjojono — sama ihmismäärä, eri hallittavuus",
    subtitle = paste0(n_fanit, " fania. Varjojonossa FIFO-periaate hajoaa: ",
                      "kuka oli 'eka' on kiistanalaista."),
    x = "Itä–länsi (m)",
    y = "Pohjoinen–etelä (m)",
    caption = "Simulaatio. Varjojonon etäisyys ~60–400 m sisäänkäynnistä."
  )

p_varjo
```

**Varjojonon ongelma ei ole vain turvallisuus — se on oikeudenmukaisuuskriisi.**
Kun jono hajoaa alueelle ilman koordinaatiota, kukaan ei tiedä kuka oli oikeasti
ensimmäisenä. Syntyy kiistoja, hämmennystä ja potentiaalisesti väkivaltaa.
Psykologisesti tämä on pahin mahdollinen tulos: FIFO-normi on rikottu ilman
korvikemekanismia.

---

## Dimensio 3: Koettu reiluus — Maisterin 8 periaatetta

David Maisterin (1985) "The Psychology of Waiting Lines" on alan perusteos,
jonka 40-vuotiskatsaus (Arveson ym., 2025, SSRN) vahvistaa sen edelleen
relevanttina. Maister tunnisti kahdeksan periaatetta, jotka selittävät miksi
jonotusaika *tuntuu* pidemmältä tai lyhyemmältä kuin se on.

```{r maister_pisteytys}
maister <- tribble(
  ~periaate, ~kuvaus, ~fyysinen_jono, ~virtuaalijono,
  "1. Täyttämätön aika\ntuntuu pidemmältä",
    "Tekemisen puute venyy aikaa",          2, 4,
  "2. Ennalta odotettu\nodotettu < yllätys",
    "Epävarmuus lisää tuskaa",              2, 5,
  "3. Selitetty odotus\non siedettävämpi",
    "Syy tekee odottamisesta ok",           3, 5,
  "4. Epäreilu odotus\ntuntuu pidemmältä",
    "FIFO-rikkomukset ärsyttävät",          3, 5,
  "5. Arvokkaampi palvelu\nkestää odottaa",
    "Käärijä = korkea WTP",                 4, 4,
  "6. Yksin odottaminen\non rankkaa",
    "Sosiaalisuus lyhentää koettua aikaa",  3, 3,
  "7. Prosessissa olo\ntuntuu paremmalta",
    "QR-koodi rekisteröity = 'olen jonossa'", 2, 5,
  "8. Ensikokemus ja\nlopetus muistetaan",
    "Peak-end rule: muistetaan huippu+loppu", 2, 4
)

# Pisteet 1–5: kuinka hyvin mekanismi täyttää periaatteen
# Tarkistus: pisteet oikealla välillä
stopifnot(all(maister$fyysinen_jono >= 1 & maister$fyysinen_jono <= 5))
stopifnot(all(maister$virtuaalijono >= 1 & maister$virtuaalijono <= 5))

maister_long <- maister |>
  select(periaate, fyysinen_jono, virtuaalijono) |>
  pivot_longer(
    cols      = c(fyysinen_jono, virtuaalijono),
    names_to  = "mekanismi",
    values_to = "pisteet"
  ) |>
  mutate(
    mekanismi = recode(mekanismi,
      fyysinen_jono  = "Fyysinen jono\n(nykytila)",
      virtuaalijono  = "Virtuaalijono\n(ehdotus)"
    )
  )

p_maister <- maister_long |>
  ggplot(aes(
    x    = reorder(periaate, pisteet),
    y    = pisteet,
    fill = mekanismi
  )) +
  geom_col(position = "dodge", width = 0.7) +
  geom_hline(yintercept = 3, linetype = "dotted", colour = "grey50") +
  coord_flip() +
  scale_fill_manual(
    values = c(COL_RED, COL_GREEN),
    name   = NULL
  ) +
  scale_y_continuous(
    breaks = 1:5,
    labels = c("1\n(huono)", "2", "3\n(ok)", "4", "5\n(erinomainen)"),
    limits = c(0, 5.5)
  ) +
  labs(
    title    = "Maisterin 8 periaatetta: fyysinen jono vs. virtuaalijono",
    subtitle = "Pisteytys 1–5: kuinka hyvin mekanismi täyttää psykologisen periaatteen",
    x = NULL,
    y = "Pisteet",
    caption = "Maister (1985); Arveson ym. (2025). Pisteytys kirjoittajan arvio."
  ) +
  theme(legend.position = "bottom")

p_maister
```

Virtuaalijono voittaa fyysisen jonon kuudella kahdeksasta Maisterin periaatteesta.
Kriittisin hyöty on periaate 7: kun fani on rekisteröitynyt ja saanut QR-koodin,
hän on psykologisesti **jo jonossa** — vaikka istuisi kotisohvalla. Tämä muuttaa
jonotuskokemuksen kokonaan.

---

## Optimaalinen malli: kolmiulotteinen ratkaisu

Nyt yhdistetään kaikki kolme dimensiota konkreettiseksi suositukseksi.

### Ehdotettu mekanismi: Saapumisikkunajono (Time-Windowed Queue, TWQ)

Periaate:
1. **Rekisteröinti 48h ennen** → jokainen fani saa QR-koodin ja saapumisikkunansa
2. **Satunnaistettu FIFO** → saapumisaika arvotaan ilmoittautumisjärjestyksessä
   *(tai puhtaasti satunnaisesti, jos tasapuolisuus painoarvo > aikajärjestys)*
3. **15 min ikkunat** → esim. "Sinut on kutsuttu saapumaan klo 12:45–13:00"
4. **Reaaliaikaseuranta** → järjestäjä julkaisee live-tiheysdatan

```{r twq_simulaatio}
set.seed(777)

N_total  <- 13500
N_jono   <- round(N_total * 0.60)   # 60 % tulee etukäteen
ikkuna   <- 15                       # min per ikkuna
n_ikkunat <- ceiling(N_jono * ikkuna / 120)  # ikkunoita 2h ajalle
fanit_per_ikkuna <- ceiling(N_jono / (120 / ikkuna))

cat("Faneja jonoon:", N_jono, "\n")
cat("Ikkunan koko: ", ikkuna, "min\n")
cat("Ikkunoita:    ", ceiling(120 / ikkuna), "\n")
cat("Faneja/ikkuna:", fanit_per_ikkuna, "\n")

# Simuloidaan saapuminen ikkunoittain
# Todellinen saapuminen on stokastinen: jotkut tulevat myöhässä tai liian aikaisin
ikkunat <- tibble(
  ikkuna_nro   = 1:(120 %/% ikkuna),
  aika_alku    = seq(0, 120 - ikkuna, by = ikkuna),
  aika_loppu   = seq(ikkuna, 120, by = ikkuna),
  kutsuttu     = fanit_per_ikkuna
) |>
  # Todellinen saapuminen: ~90% tulee ikkunassa, loput hajautuu
  rowwise() |>
  mutate(
    saapui_ajoissa  = rbinom(1, kutsuttu, prob = 0.88),
    saapui_myohassa = rbinom(1, kutsuttu - saapui_ajoissa, prob = 0.6),
    saapui_yht      = saapui_ajoissa + saapui_myohassa
  ) |>
  ungroup()

# Tarkistus
stopifnot(all(ikkunat$saapui_ajoissa >= 0))
stopifnot(all(ikkunat$saapui_yht     <= ikkunat$kutsuttu * 1.2))

# Laske kumulatiivinen jonotusalueen kuorma
A_total  <- 2400
mu_gate  <- 7.5 * 20   # 20 sisäänkäyntiä, 7.5 hlö/min/käynti = 150 hlö/min

ikkunat_plot <- ikkunat |>
  mutate(
    klo         = paste0("klo ",
                         12 + aika_alku %/% 60, ":",
                         sprintf("%02d", aika_alku %% 60)),
    tiheys_max  = saapui_yht / A_total,
    tiheys_safe = fanit_per_ikkuna * 0.88 / A_total
  )

p_twq <- ikkunat_plot |>
  ggplot(aes(x = klo, y = tiheys_max)) +
  geom_col(fill = COL_BLUE, alpha = 0.8, width = 0.65) +
  geom_hline(yintercept = 1.1, colour = COL_GREEN,
             linetype = "dashed", linewidth = 1) +
  geom_hline(yintercept = 2.0, colour = COL_RED,
             linetype = "dashed", linewidth = 1) +
  annotate("text", x = 0.5, y = 1.18, label = "LoS C -raja (1.1 hlö/m²)",
           hjust = 0, size = 3.3, colour = COL_GREEN) +
  annotate("text", x = 0.5, y = 2.08, label = "Kriittinen raja (2.0 hlö/m²)",
           hjust = 0, size = 3.3, colour = COL_RED) +
  scale_y_continuous(
    labels = \(x) paste0(x, " hlö/m²"),
    limits = c(0, 2.5)
  ) +
  labs(
    title    = "TWQ-mallissa jonotusalueen tiheys pysyy turvallisella tasolla",
    subtitle = paste0(
      "15 min saapumisikkunat, ~", fanit_per_ikkuna,
      " fania/ikkuna, A = ", A_total, " m². 88 % noudattaa ikkunaa."
    ),
    x       = "Saapumisikkuna",
    y       = "HetkellisTiheys (hlö/m²)",
    caption = "Simuloitu. 20 sisäänkäyntiä, μ = 7.5 hlö/min/käynti."
  ) +
  theme(axis.text.x = element_text(angle = 45, hjust = 1))

p_twq
```

TWQ-mallissa **huipputiheys pysyy alle 2 hlö/m² kaikissa ikkunoissa** — kriittinen
turvallisuusraja ei ylity, vaikka noin 12 % faneista saapuu ikkunansa ulkopuolella.

### Kolmiulotteinen hyötyfunktio: mekanismien vertailu

```{r hyotyfunktio}
mekanismit <- tribble(
  ~mekanismi,              ~turvallisuus, ~tasapuolisuus, ~koettu_reiluus,
  "Fyysinen jono\n(klo 12 alkaen)",  3.2,           3.5,            2.8,
  "Fyysinen jono\n(ei aikarajaa)",   1.5,           4.0,            3.0,
  "Arvonta",                         4.5,           4.5,            3.5,
  "TWQ\n(ikkunajono)",               4.8,           4.7,            4.6,
  "Hintahuutokauppa",                4.0,           2.0,            1.5
)

# Painokertoimet (järjestäjän näkökulma)
w_turv <- 0.45
w_tasa <- 0.30
w_koit <- 0.25

mekanismit <- mekanismit |>
  mutate(
    U = w_turv * turvallisuus +
        w_tasa * tasapuolisuus +
        w_koit * koettu_reiluus,
    U = round(U, 2)
  )

# Tarkistus: pisteet 1–5 välillä
stopifnot(all(mekanismit$turvallisuus >= 1 & mekanismit$turvallisuus <= 5))
stopifnot(all(mekanismit$tasapuolisuus >= 1 & mekanismit$tasapuolisuus <= 5))
stopifnot(all(mekanismit$koettu_reiluus >= 1 & mekanismit$koettu_reiluus <= 5))

mek_long <- mekanismit |>
  pivot_longer(
    cols      = c(turvallisuus, tasapuolisuus, koettu_reiluus),
    names_to  = "dimensio",
    values_to = "arvo"
  ) |>
  mutate(
    dimensio = recode(dimensio,
      turvallisuus  = paste0("Turvallisuus\n(w=", w_turv, ")"),
      tasapuolisuus = paste0("Tasapuolisuus\n(w=", w_tasa, ")"),
      koettu_reiluus = paste0("Koettu reiluus\n(w=", w_koit, ")")
    )
  )

p_hf <- mek_long |>
  ggplot(aes(
    x    = reorder(mekanismi, -arvo),
    y    = arvo,
    fill = dimensio
  )) +
  geom_col(position = "dodge", width = 0.75) +
  geom_text(
    data = mekanismit,
    aes(x = reorder(mekanismi, -U), y = 5.2,
        label = paste0("U=", U)),
    inherit.aes = FALSE,
    size = 3.5, fontface = "bold", colour = COL_NAVY
  ) +
  scale_fill_manual(
    values = c(COL_RED, COL_GREEN, COL_ORANGE),
    name   = "Dimensio"
  ) +
  scale_y_continuous(
    breaks = 1:5,
    limits = c(0, 5.6),
    labels = \(x) paste0(x, " p.")
  ) +
  labs(
    title    = "Jonosysteemien kolmiulotteinen hyötyfunktio U",
    subtitle = paste0(
      "Painot: turvallisuus ", w_turv*100, "%, ",
      "tasapuolisuus ", w_tasa*100, "%, ",
      "koettu reiluus ", w_koit*100, "%"
    ),
    x       = NULL,
    y       = "Pisteet (1–5)",
    caption = "Kirjoittajan arvioima pisteytys. U = painotettu summa."
  ) +
  theme(
    legend.position  = "bottom",
    axis.text.x      = element_text(size = 11)
  )

p_hf
```

TWQ-malli voittaa kaikilla kolmella akselilla. Sen U-arvo (`r mekanismit |> filter(str_detect(mekanismi, "TWQ")) |> pull(U)`) on selvästi korkein.

---

## Turvallisuusanalyysi: onko klo 12 -rajoitus perusteltua?

Palataan alkuperäiseen kysymykseen: **onko "jono saa alkaa vasta klo 12" -sääntö
turvallisuuden kannalta perusteltua?**

Vastaus on: **kyllä ja ei — riippuu siitä, syntyykö varjojonoja.**

```{r turvallisuusanalyysi}
# Kaksi skenaariota: rajoitus toimii vs. ei toimi
# Toimii: fanit saapuvat vasta klo 12 → saapumisjakauma on tasainen
# Ei toimi: osa faneista kertyy jo aiemmin ja syntyy varjojono

set.seed(1234)
n_sim <- 5000

# Skenaario A: Rajoitus toimii (saapumiset tasaisemmin jakautuneita)
saapumiset_A <- rbeta(n_sim, shape1 = 1.2, shape2 = 2.0) * 120  # tasaisempi piikki

# Skenaario B: Varjojono (ihmiset kerääntyvät ennen, huippu heti alussa)
saapumiset_B <- rbeta(n_sim, shape1 = 0.6, shape2 = 3.5) * 150 - 30  # piikki ennen klo 12

# Laske tiheys 5 min liukuvalla ikkunalla
laske_tiheys <- function(saapumiset, A, mu_gate, dt = 2, T_max = 120) {
  aikajana <- seq(0, T_max, by = dt)
  sapply(aikajana, function(t) {
    # jonossa olevat: saapuneet mutta ei vielä palveltu
    saapuneet  <- sum(saapumiset <= t)
    palvellut  <- min(saapuneet, t * mu_gate)
    max(0, (saapuneet - palvellut)) / A
  })
}

mu_gate <- 150  # 20 sisäänkäyntiä x 7.5 hlö/min
aikajana <- seq(0, 120, by = 2)

tiheys_A <- laske_tiheys(saapumiset_A, A_total, mu_gate)
tiheys_B <- laske_tiheys(saapumiset_B, A_total, mu_gate)

# Tarkistus
stopifnot(all(tiheys_A >= 0))
stopifnot(all(tiheys_B >= 0))

tibble(
  aika     = rep(aikajana, 2),
  tiheys   = c(tiheys_A, tiheys_B),
  skenaario = rep(c(
    "A: Rajoitus toimii\n(jono alkaa klo 12)",
    "B: Varjojono syntyy\n(ihmiset kerääntyvät aiemmin)"
  ), each = length(aikajana))
) |>
  mutate(
    klo = paste0("klo ",
                 12 + aika %/% 60, ":",
                 sprintf("%02d", aika %% 60))
  ) |>
  ggplot(aes(
    x     = aika,
    y     = tiheys,
    colour = skenaario,
    fill   = skenaario
  )) +
  geom_area(alpha = 0.25, position = "identity") +
  geom_line(linewidth = 1.1) +
  geom_hline(yintercept = 1.1, linetype = "dashed",
             colour = COL_GREEN, linewidth = 0.8) +
  geom_hline(yintercept = 2.0, linetype = "dashed",
             colour = COL_RED, linewidth = 0.8) +
  annotate("text", x = 5, y = 1.17,
           label = "LoS C -raja", colour = COL_GREEN,
           hjust = 0, size = 3.2) +
  annotate("text", x = 5, y = 2.07,
           label = "Kriittinen raja", colour = COL_RED,
           hjust = 0, size = 3.2) +
  scale_colour_manual(values = c(COL_GREEN, COL_RED), name = NULL) +
  scale_fill_manual(values   = c(COL_GREEN, COL_RED), name = NULL) +
  scale_x_continuous(
    breaks = seq(0, 120, 30),
    labels = \(x) paste0("klo ", 12 + x %/% 60, ":",
                          sprintf("%02d", x %% 60))
  ) +
  scale_y_continuous(labels = \(x) paste0(x, " hlö/m²")) +
  labs(
    title    = "Väentiheys jonotusalueella: rajoitus toimii vs. varjojono",
    subtitle = "Rajoitus on perusteltu *vain* jos se oikeasti estää varjojonon syntymisen.",
    x        = "Aika",
    y        = "Väentiheys (hlö/m²)",
    caption  = "Simuloitu. 5 000 fania, A = 2 400 m², 20 sisäänkäyntiä."
  ) +
  theme(legend.position = "bottom")
```

**Johtopäätös turvallisuudesta:**

Klo 12 -rajoitus on turvallisuuden kannalta **perusteltua vain jos** se tosiasiassa
estää fanien kerääntymisen aiemmin. Jos syntyvät varjojonot ovat hallitsemattomia
(skenaario B), huipputiheys voi olla *korkeampi* kuin koordinoidussa fyysisessä
jonossa — koska viranomaisvalta ei ylety varjojonoon, mutta ihmiset ovat silti siellä.

Fruin (1984) tiivistää sen osuvasti: aikarajoitukset *siirtävät* kysynnän piikkiä,
eivät *poista* sitä. Jos piste, johon kysyntä siirtyy, on ahtaampi tai vähemmän
valvottu, tilanne voi huonontua.

---

## Yhteenveto: data scientistin suositus

Optimaalisin ratkaisu Veikkausareenan jonosysteemin kolmiulotteisessa ongelmassa
on **Time-Windowed Queue (TWQ)** seuraavilla parametreilla:

| Ominaisuus | Arvo |
|---|---|
| Rekisteröitymisikkuna | 48h ennen konserttia |
| Saapumisikkunan kesto | 15 min |
| Faneja per ikkuna | ~675 |
| Sisäänkäyntejä | ≥ 20 |
| Jonotusalueen mitoitus | ≥ 2 400 m² |
| Max sallittu tiheys | 1.1 hlö/m² (LoS C) |
| Live-tiheysdatan julkaisu | Kyllä (5 min viiveellä) |

Klo 12 -rajoitus on **tarpeellinen mutta ei riittävä** ehto turvallisuudelle.
Ilman TWQ:n kaltaista mekanismia se siirtää ongelman varjojonoon — pois
järjestäjän hallinnasta, lähemmäs katastrofin riskiä.

Maisterin psykologinen tutkimus tiivistää logiikan: fani ei halua pelkästään
päästä aikaiseen — hän haluaa **tietää olevansa jonossa reilusti**. QR-koodi
taskussa, istuessaan kotisohvalla kello 10, fani on psykologisesti jo jonossa.
Hän on tyytyväinen. Ja se on jonosysteemin paras mahdollinen tulos.

---

*Kiinnostaako ratkoa oma dataongelma? [kristianvepsalainen.com](https://kristianvepsalainen.com)*
