---
title: "Maailmankartta on jakauma"
subtitle: "Miksi jokainen tasokartta valehtelee, mistä Equal Earth luopuu ja miksi Mercator aikanaan voitti"
description: |
  YK:n yleiskokous suositti 4.9.2026 luopumista Mercatorin projektiosta. Mutta
  kartan vääristymä ei ole yksi luku — se on jakauma maapallon pinnan yli.
  Lasketaan se auki: pinta-alat, kulmat, väestöpainotus, vastaskenaariot ja se,
  mitä Mercator itse asiassa teki oikein.
date: 2026-09-06
categories: [matematiikka, geometria, avoin data, visualisointi, päätöksenteko]
toc: true
toc-depth: 3
number-sections: true
fig-width: 9
fig-height: 5.5
fig-dpi: 200
execute:
  warning: false
  message: false
  echo: true
---

## Uutinen, joka on oikeasti matematiikkaa

Yhdistyneiden kansakuntien yleiskokous hyväksyi 4. syyskuuta 2026
päätöslauselman, jossa jäsenvaltioita kehotetaan siirtymään pois Gerardus
Mercatorin vuonna 1569 esittelemästä karttaprojektiosta ja käyttämään sen sijaan
karttoja, jotka esittävät mantereiden pinta-alat oikeassa suhteessa. Päätöstä
kannatti 164 maata, vastaan äänesti yksi (Yhdysvallat) ja kuusi pidättyi.
Käytännössä suositus osoittaa vuonna 2018 julkaistuun **Equal Earth**
-projektioon. Taustalla oli Afrikan unionin ja kansalaisjärjestöjen
*Correct the Map* -kampanja, joka oli käynnistynyt jo elokuussa 2025.

Julkisessa keskustelussa asia on tiivistetty yhteen lukuun: *"Afrikka on 14
kertaa Grönlantia suurempi, mutta kartalla ne näyttävät samankokoisilta."*

Tämä on tyypillinen esimerkki siitä, mistä tässä blogissa jatkuvasti puhutaan.
Yksi luku on aina jonkin jakauman tiivistelmä, ja tiivistelmä hukkaa sen, mikä
oikeasti on kiinnostavaa. Karttaprojektion vääristymä ei ole yksi luku. Se on
**funktio, joka saa eri arvon jokaisessa maapallon pisteessä** — eli jakauma
pallon pinnan yli. Ja kuten kohta nähdään, tuosta jakaumasta voi laskea useita
eri "keskilukuja" riippuen siitä, painotetaanko maapinta-alaa, ihmisiä vai
merialueita — ja vastaus siihen "kuinka paha Mercator on" muuttuu radikaalisti
painotuksen mukana.

Tämä postaus on tarkoituksella ennenkaikkea yleissivistävä. Aihe
ansaitsee sen. Mutta lopussa kerron silti, miksi täsmälleen sama matemaattinen
ilmiö tulee vastaan yritysdatassa joka ikinen viikko — ja miksi useimmat
organisaatiot eivät huomaa sitä.

---

## Miksi tasokartta on aina kompromissi

Otetaan appelsiini. Kuori se yhtenä palana ja yritä litistää kuori pöydälle
niin, ettei se repeä eikä veny. Se ei onnistu. Sinun on joko revittävä kuori tai
venytettävä sitä.

Tämä ei ole kömpelyyttä. Se on **todistettu matemaattinen mahdottomuus**.

::: {.callout-note title="Faktalaatikko 1: Gaussin Theorema Egregium (1827)"}
Carl Friedrich Gauss osoitti tutkielmassaan *Disquisitiones generales circa
superficies curvas* (1827) tuloksen, jota hän itse kutsui nimellä **Theorema
Egregium** — "merkittävä lause".

Lause sanoo, että pinnalla on ominaisuus nimeltä **Gaussin kaarevuus**, joka
säilyy muuttumattomana kaikissa muunnoksissa, jotka eivät veny eivätkä purista
pintaa. Kaarevuus on siis pinnan *sisäinen* ominaisuus: se voidaan mitata pinnan
päällä ryömimällä, ilman että pintaa katsotaan ulkopuolelta.

- Pallon pinnan Gaussin kaarevuus on positiivinen: $K = 1/R^2$, missä $R$ on säde.
- Tason Gaussin kaarevuus on nolla: $K = 0$.

Koska $1/R^2 \neq 0$, pallon pintaa **ei voi** kuvata tasolle venyttämättä.
Ei nyt, ei koskaan, ei millään nerokkuudella. Jokainen maailmankartta on siis
välttämättä väärässä jossakin — kysymys on vain siitä, *missä* ja *miten*.

Arkinen todiste samasta lauseesta: kun taivutat pizzapalan U:n muotoon
poikkisuunnassa, se ei enää notku pituussuunnassa. Kaarevuuden säilyminen pakottaa
sen jäykäksi.

**Vastaskenaario:** entä jos Maa olisi lieriö tai kartio? Silloin Gaussin
kaarevuus olisi nolla, ja kartta voitaisiin tehdä täysin vääristymättä — sen voisi
kirjaimellisesti leikata auki ja rullata tasoksi. Karttaprojektioiden koko
ongelmakenttä on siis seurausta yhdestä ainoasta asiasta: Maa on likimain pallo.

*Lähde:* Gauss, C. F. (1827). *Disquisitiones generales circa superficies curvas.*
Commentationes Societatis Regiae Scientiarum Gottingensis Recentiores 6, 99–146.
:::

Koska kaikkea ei voi säilyttää, jokainen projektio valitsee **mitä se säilyttää
ja mistä se luopuu**. Kolme klassista vaihtoehtoa:

1. **Konformisuus** (kulmien säilyminen): pienet muodot pysyvät oikeina, mutta
   pinta-alat vääristyvät. Mercator on tätä.
2. **Ekvivalenssi** (pinta-alojen säilyminen): pinta-alat ovat oikein, mutta
   muodot venyvät. Equal Earth ja Gall–Peters ovat tätä.
3. **Kompromissi**: ei kumpaakaan täsmälleen, mutta kumpikaan ei myöskään mene
   pahasti pieleen. Robinson ja Winkel Tripel ovat tätä.

Ja tässä on olennainen asia, joka lähes aina jää uutisoinnista pois:
**konformisuus ja ekvivalenssi ovat toisensa poissulkevia.** Ei ole olemassa
karttaa, joka olisi molempia. Se ei ole tekninen puute vaan Theorema Egregiumin
suora seuraus. Kun YK suosittelee siirtymistä pinta-alatarkkaan karttaan, se
suosittelee samalla — väistämättä — siirtymistä karttaan, jossa muodot ovat
väärin. Siitä tässä postauksessa tehdään numerot näkyviksi.

---

## Miten vääristymää mitataan: kaksi lukua per piste

Tässä kohtaa on pakko selittää yksi käsite, koska koko loppu postaus nojaa
siihen. Yritän tehdä sen ilman yhtään kaavaa ensin.

Kuvittele, että piirrät maapallon pinnalle **hyvin pienen ympyrän** — vaikka
sadan kilometrin säteisen. Piirrä se sitten kartalle. Ympyrästä tulee kartalla
lähes aina **ellipsi**: soikio, jolla on pitkä ja lyhyt akseli. Tämä soikio on
nimeltään **Tissot'n indikatriisi** (ranskalaisen matemaatikon Nicolas Auguste
Tissot'n mukaan, 1859).

Soikiosta luetaan kaksi lukua:

- **$a$** = kuinka moninkertaiseksi etäisyydet venyvät soikion pisimmässä suunnassa
- **$b$** = kuinka moninkertaiseksi etäisyydet venyvät soikion lyhimmässä suunnassa

Näistä johdetaan kaksi ymmärrettävää mittaria:

| Mittari | Kaava | Mitä se tarkoittaa arkikielellä |
|---|---|---|
| **Pinta-alakerroin** | $s = a \cdot b$ | Kuinka moninkertaiselta alue näyttää kartalla suhteessa todelliseen kokoonsa. Arvo 1 = oikein, 4 = näyttää nelinkertaiselta. |
| **Suurin kulmavääristymä** | $\omega = 2\arcsin\frac{a-b}{a+b}$ | Kuinka monta astetta pahimmillaan kulmat vääristyvät. Arvo 0° = muodot oikein, 40° = muodot pahasti litistyneet tai venyneet. |

Näiden kahden mittarin logiikka on suoraviivainen:

- Jos $a = b$ (soikio on ympyrä), kulmavääristymä on nolla. Kartta on siinä
  kohdassa **konforminen** — muodot ovat oikein.
- Jos $a \cdot b = 1$ (soikio on venynyt yhteen suuntaan täsmälleen sen verran
  kuin se on kutistunut toiseen), pinta-ala on oikein. Kartta on siinä kohdassa
  **ekvivalentti**.
- Molemmat yhtä aikaa ($a = b$ **ja** $ab = 1$) tarkoittaisi $a = b = 1$, eli ei
  vääristymää lainkaan. Gaussin lauseen mukaan tämä on mahdotonta kaikkialla
  yhtä aikaa.

Nyt jokaisessa maapallon pisteessä on siis kaksi lukua. Miljardeja pisteitä,
kaksi lukua kummassakin. **Siitä syntyy jakauma.**

---

## Data ja menetelmät

### Mitä dataa käytetään

| Aineisto | Lähde | Käyttö |
|---|---|---|
| Maiden rajat (vektori) | GISCO / Eurostat `giscoR`-paketilla | Maa-alueiden rajaus, maittaiset pinta-alat |
| Maiden väkiluvut | Maailmanpankin avoin API (`SP.POP.TOTL`) | Väestöpainotettu vääristymäjakauma |
| Mantereet ja aluejaot | `giscoR::gisco_countrycode` | Ryhmävertailut |
| Projektiokaavat | PROJ-kirjasto `sf`-paketin kautta | Vääristymien laskenta |

Kaikki lähteet ovat avointa dataa. Mitään lukuja ei ole simuloitu tai keksitty.

### Miksi Monte Carlo -otanta

Vääristymä pitää laskea "koko maapallon yli". Mutta maapallon pinnalla on
äärettömän monta pistettä, joten integraali pitää approksimoida. Teen sen
**tasa-aluepainotteisella satunnaisotannalla**: arvon pisteitä maapallon
pinnalta niin, että jokainen neliökilometri on yhtä todennäköinen.

Tässä on yksi klassinen sudenkuoppa. Jos arpoisi leveyspiirin tasajakaumasta
välillä $-90^\circ \ldots 90^\circ$, napa-alueet ylipainottuisivat rajusti, koska
leveyspiirit ovat siellä lyhyempiä. Oikea tapa on arpoa **leveyspiirin sini**
tasajakaumasta:

$$\varphi = \arcsin(u), \quad u \sim \text{Tasajakauma}(-1, 1)$$

Tämä antaa tasaisen tiheyden pallon pinnalla. Koodissa tämä tarkistetaan
erikseen.

### Miten vääristymä lasketaan numeerisesti

En johda kaavoja käsin jokaiselle projektiolle. Sen sijaan lasken **numeerisen
derivaatan**: siirrän pistettä hiukan itään, hiukan länteen, hiukan pohjoiseen ja
hiukan etelään, katson kuinka paljon kartan koordinaatit muuttuvat, ja rakennan
niistä ns. Jacobin matriisin. Matriisin **singulaariarvot** ovat täsmälleen
Tissot'n soikion akselit $a$ ja $b$. Menetelmä toimii mille tahansa
projektiolle, myös sellaisille (kuten Robinson), joita ei edes ole määritelty
suljetussa muodossa vaan interpoloimalla taulukosta.

### Yksi kriittinen normalisointi

Pinta-alakerroin $s$ sisältää mielivaltaisen globaalin vakion: jos kartta
piirretään kahta kertaa isommaksi, kaikki kertoimet nelinkertaistuvat, mutta
mikään ei muutu suhteellisesti. Siksi vertailen aina **suhteellista
pinta-alavääristymää**:

$$r(x) = \frac{s(x)}{g}, \qquad g = \exp\left(\overline{\log s}\right) \text{ maa-alueiden yli}$$

Toisin sanoen: *kuinka moninkertaiselta tämä paikka näyttää verrattuna kartan
"keskimääräiseen" maa-alueeseen*. Arvo 3 tarkoittaa, että alue näyttää kolme
kertaa liian isolta suhteessa muihin maa-alueisiin samalla kartalla. Pinta-alan
säilyttävillä projektioilla $r = 1$ kaikkialla. Tämä on normalisointivapaa
suure: kahden paikan välinen suhde ei riipu siitä, miten kartta on skaalattu.

::: {.callout-important title="Mitä ei voi tehdä ilman terra-pakettia"}
Kaikki tämän postauksen laskenta tehdään `sf`-paketilla ja PROJ-kirjastolla,
ilman rasteripaketteja. Se on itse asiassa etu: rasteripohjainen vääristymäanalyysi
olisi *itsessään* projektioriippuvainen, koska rasterin solut olisivat jossakin
projektiossa. Piste-otanta pallon pinnalta on projektiovapaa lähtökohta.
:::

---

## Ympäristö ja apufunktiot

```{r}
#| label: setup

library(here)
library(sf)
library(dplyr)
library(tidyr)
library(purrr)
library(ggplot2)
library(ggdist)
library(scales)
library(patchwork)
library(giscoR)
library(httr2)
library(jsonlite)
library(qs2)

# Puolustuksellinen maskauksenesto (MASS, igraph yms. voivat varastaa nämä)
select <- dplyr::select
filter <- dplyr::filter

source(here("R", "theme_kristian.R"))

DATA_DIR <- here("data", "karttaprojektiot")
if (!dir.exists(DATA_DIR)) dir.create(DATA_DIR, recursive = TRUE)

set.seed(20260909)

# Maapallon keskimääräinen säde metreinä (IUGG:n auktorisoitu keskisäde R_1).
# Käytetään palloa, ei ellipsoidia: projektioiden vertailussa pallo on oikea
# vertailukohta, ja osa projektioista (esim. Winkel Tripel) on määritelty
# vain pallolle.
R_MAA <- 6371007

CRS_PALLO <- "+proj=longlat +R=6371007 +no_defs"

# Vertailtavat projektiot. Kaikissa sama säde ja sama keskimeridiaani (Greenwich),
# jotta vertailu on reilu.
PROJEKTIOT <- c(
  "Mercator"        = "+proj=merc     +lon_0=0 +R=6371007 +no_defs",
  "Gall-Peters"     = "+proj=cea +lat_ts=45 +lon_0=0 +R=6371007 +no_defs",
  "Mollweide"       = "+proj=moll     +lon_0=0 +R=6371007 +no_defs",
  "Eckert IV"       = "+proj=eck4     +lon_0=0 +R=6371007 +no_defs",
  "Equal Earth"     = "+proj=eqearth  +lon_0=0 +R=6371007 +no_defs",
  "Robinson"        = "+proj=robin    +lon_0=0 +R=6371007 +no_defs",
  "Winkel Tripel"   = "+proj=wintri   +lon_0=0 +R=6371007 +no_defs",
  "Natural Earth"   = "+proj=natearth +lon_0=0 +R=6371007 +no_defs",
  "Plate carree"    = "+proj=eqc      +lon_0=0 +R=6371007 +no_defs"
)

# Luokittelu myöhempää tulkintaa varten
PROJ_TYYPPI <- c(
  "Mercator"      = "konforminen",
  "Gall-Peters"   = "pinta-alatarkka",
  "Mollweide"     = "pinta-alatarkka",
  "Eckert IV"     = "pinta-alatarkka",
  "Equal Earth"   = "pinta-alatarkka",
  "Robinson"      = "kompromissi",
  "Winkel Tripel" = "kompromissi",
  "Natural Earth" = "kompromissi",
  "Plate carree"  = "kompromissi"
)

stopifnot(setequal(names(PROJEKTIOT), names(PROJ_TYYPPI)))
```

Vääristymien laskentafunktio. Tämä on postauksen matemaattinen ydin, joten se on
kommentoitu rivi riviltä.

```{r}
#| label: vaaristymafunktio

laske_vaaristymat <- function(lonlat, crs_kohde, R = R_MAA, delta_deg = 1e-4) {

  stopifnot(is.matrix(lonlat), ncol(lonlat) == 2)
  # Reunaehdot: numeerinen derivaatta ei saa ylittää päivämäärärajaa eikä napoja,
  # koska PROJ kiertää pituusasteen takaisin ja derivaatta hyppäisi.
  stopifnot(all(abs(lonlat[, 1]) <= 179.9), all(abs(lonlat[, 2]) <= 89.5))

  d <- delta_deg
  proj_apu <- function(m) sf::sf_project(CRS_PALLO, crs_kohde, m, keep = TRUE)

  pI <- proj_apu(cbind(lonlat[, 1] + d, lonlat[, 2]))   # itään
  pL <- proj_apu(cbind(lonlat[, 1] - d, lonlat[, 2]))   # länteen
  pP <- proj_apu(cbind(lonlat[, 1], lonlat[, 2] + d))   # pohjoiseen
  pE <- proj_apu(cbind(lonlat[, 1], lonlat[, 2] - d))   # etelään

  # Askel radiaaneina (keskeisdifferenssi -> 2 * delta)
  askel <- 2 * d * pi / 180
  phi   <- lonlat[, 2] * pi / 180
  cphi  <- cos(phi)

  # Osittaisderivaatat kartan koordinaateille
  dx_dlam <- (pI[, 1] - pL[, 1]) / askel
  dy_dlam <- (pI[, 2] - pL[, 2]) / askel
  dx_dphi <- (pP[, 1] - pE[, 1]) / askel
  dy_dphi <- (pP[, 2] - pE[, 2]) / askel

  # Jacobin matriisi suhteessa pallon PAIKALLISEEN ortonormaaliin kehykseen:
  # itä-suunnan kaarenpituus on R*cos(phi)*dlambda, pohjois-suunnan R*dphi.
  J11 <- dx_dlam / (R * cphi); J21 <- dy_dlam / (R * cphi)
  J12 <- dx_dphi / R;          J22 <- dy_dphi / R

  # J^T J:n alkiot -> singulaariarvot analyyttisesti (2x2, ei tarvita svd-silmukkaa)
  Ee <- J11^2 + J21^2
  Gg <- J12^2 + J22^2
  Ff <- J11 * J12 + J21 * J22
  jalki <- Ee + Gg
  det2  <- Ee * Gg - Ff^2

  diskr <- pmax(jalki^2 - 4 * det2, 0)          # numeerinen suoja
  lam1  <- (jalki + sqrt(diskr)) / 2
  lam2  <- pmax((jalki - sqrt(diskr)) / 2, 0)

  a <- sqrt(lam1)                                # Tissot'n soikion pitkä puoliakseli
  b <- sqrt(lam2)                                # lyhyt puoliakseli

  tibble(
    lon        = lonlat[, 1],
    lat        = lonlat[, 2],
    a          = a,
    b          = b,
    pinta_ala  = sqrt(pmax(det2, 0)),            # a * b
    omega      = 2 * asin(pmin((a - b) / (a + b), 1)) * 180 / pi
  )
}
```

### Funktion validointi tunnetuilla arvoilla

Ennen kuin luotan tuloksiin, tarkistan funktion kolmella tapauksella, joiden
oikea vastaus tiedetään käsin laskemalla. Tämä on se kohta, jossa pilkkuvirheet
karsiutuvat.

```{r}
#| label: validointi

testipisteet <- cbind(
  lon = c(0, 25, -70, 120, 10),
  lat = c(0, 60, -33, 45, 78)
)

# 1) Mercator: pinta-alakerroin = 1/cos^2(phi), kulmavaaristyma = 0
v_merc <- laske_vaaristymat(testipisteet, PROJEKTIOT[["Mercator"]])
odotus_merc <- 1 / cos(testipisteet[, "lat"] * pi / 180)^2

stopifnot(max(abs(v_merc$pinta_ala - odotus_merc) / odotus_merc) < 1e-5)
stopifnot(max(v_merc$omega) < 1e-4)

# 2) Pinta-alatarkat projektiot: pinta-alakerroin = 1 kaikkialla
for (nimi in c("Equal Earth", "Mollweide", "Eckert IV", "Gall-Peters")) {
  v <- laske_vaaristymat(testipisteet, PROJEKTIOT[[nimi]])
  stopifnot(max(abs(v$pinta_ala - 1)) < 1e-4)
}

# 3) Plate carree: pinta-alakerroin = 1/cos(phi)
v_eqc <- laske_vaaristymat(testipisteet, PROJEKTIOT[["Plate carree"]])
stopifnot(max(abs(v_eqc$pinta_ala - 1 / cos(testipisteet[, "lat"] * pi / 180))) < 1e-5)

cat("Kaikki kolme validointitestiä läpäisty.\n")
cat("Mercator pinta-alakerroin 60. leveyspiirilla:",
    round(v_merc$pinta_ala[2], 3), "(käsin laskettu:",
    round(1 / cos(60 * pi / 180)^2, 3),")\n")
```

Funktio siis tuottaa täsmälleen ne arvot, jotka teoriasta seuraavat. Nyt sitä voi
käyttää projektioihin, joille käsin laskeminen olisi työlästä.

---

## Aineiston haku

```{r}
#| label: maadata

polku_maat <- file.path(DATA_DIR, "maat.qs")

if (!file.exists(polku_maat)) {
  maat_raaka <- giscoR::gisco_get_countries(
    year       = "2020",
    resolution = "20",
    epsg       = "4326"
  )
  qs2::qs_save(maat_raaka, polku_maat)
}
maat_raaka <- qs2::qs_read(polku_maat)

stopifnot(all(c("ISO3_CODE", "NAME_ENGL") %in% names(maat_raaka)))
stopifnot(nrow(maat_raaka) > 200)

# Mannerluokitus giscoR:n omasta koodikirjasta
koodit <- giscoR::gisco_countrycode |>
  select(ISO3_CODE, continent, un.region.name) |>
  distinct(ISO3_CODE, .keep_all = TRUE)

MANNER_FI <- c(
  "Africa" = "Afrikka", "Asia" = "Aasia", "Europe" = "Eurooppa",
  "Americas" = "Amerikat", "Oceania" = "Oseania", "Antarctica" = "Antarktis"
)

maat <- maat_raaka |>
  left_join(koodit, by = "ISO3_CODE") |>
  mutate(
    manner_en = coalesce(continent, un.region.name),
    manner    = unname(MANNER_FI[manner_en])
  ) |>
  filter(!is.na(manner), ISO3_CODE != "ATA")   # Antarktis erikseen, ks. alla

# Antarktis on poistettu, koska Mercatorin projektio ei kykene esittamään sitä
# lainkaan: kerroin kasvaa rajatta navalla. Tama on itsessään tulos, ei puute.
cat("Maita mukana:", nrow(maat), "\n")
cat("Ilman mannerluokitusta jääneet:",
    sum(is.na(unname(MANNER_FI[coalesce(maat_raaka$ISO3_CODE, "")]))), "\n")
print(count(st_drop_geometry(maat), manner, sort = TRUE))
```

```{r}
#| label: vaesto

polku_vaesto <- file.path(DATA_DIR, "vaesto_worldbank.qs")

if (!file.exists(polku_vaesto)) {
  vastaus <- request("https://api.worldbank.org/v2/country/all/indicator/SP.POP.TOTL") |>
    req_url_query(format = "json", per_page = 20000, date = "2015:2024") |>
    req_retry(max_tries = 3) |>
    req_perform()

  raaka <- jsonlite::fromJSON(resp_body_string(vastaus), flatten = TRUE)

  stopifnot(length(raaka) == 2, is.data.frame(raaka[[2]]))

  vaesto_raaka <- raaka[[2]] |>
    as_tibble() |>
    select(ISO3_CODE = countryiso3code, vuosi = date, vakiluku = value) |>
    filter(!is.na(vakiluku), nchar(ISO3_CODE) == 3) |>
    mutate(vuosi = as.integer(vuosi)) |>
    group_by(ISO3_CODE) |>
    slice_max(vuosi, n = 1, with_ties = FALSE) |>
    ungroup()

  qs2::qd_save(vaesto_raaka, polku_vaesto)
}
vaesto_raaka <- qs2::qd_read(polku_vaesto)

stopifnot(nrow(vaesto_raaka) > 180)
stopifnot(all(vaesto_raaka$vakiluku > 0))

cat("Vakilukuja maittain:", nrow(vaesto_raaka),
    "| viimeisin vuosi:", max(vaesto_raaka$vuosi),
    "| yhteensa:", format(sum(vaesto_raaka$vakiluku), big.mark = " "), "\n")
```

### Otannan tuottaminen

```{r}
#| label: otanta

polku_otos <- file.path(DATA_DIR, "maapisteet.qs")
N_TAVOITE  <- 60000    # maa-alueille osuvien pisteiden tavoitemaara

if (!file.exists(polku_otos)) {

  sf::sf_use_s2(TRUE)
  maat_yhd <- maat |> select(ISO3_CODE, NAME_ENGL, manner)

  arvo_pisteita <- function(n) {
    tibble(
      lon = runif(n, -179.9, 179.9),
      lat = asin(runif(n, -1, 1)) * 180 / pi   # tasa-alueotanta pallolla
    ) |>
      filter(abs(lat) <= 89.5)
  }

  kertyma <- list()
  saatu   <- 0
  kierros <- 0

  while (saatu < N_TAVOITE && kierros < 40) {
    kierros <- kierros + 1
    ehdokas <- arvo_pisteita(250000)

    ehdokas_sf <- st_as_sf(ehdokas, coords = c("lon", "lat"), crs = 4326, remove = FALSE)
    osuma      <- st_join(ehdokas_sf, maat_yhd, join = st_intersects, left = FALSE)

    osa <- osuma |> st_drop_geometry() |> as_tibble()
    kertyma[[kierros]] <- osa
    saatu <- saatu + nrow(osa)
  }

  maapisteet <- bind_rows(kertyma) |>
    distinct(lon, lat, .keep_all = TRUE) |>
    slice_head(n = N_TAVOITE)

  qs2::qd_save(maapisteet, polku_otos)
}
maapisteet <- qs2::qd_read(polku_otos)

stopifnot(nrow(maapisteet) > 50000)
stopifnot(all(!is.na(maapisteet$manner)))
stopifnot(all(abs(maapisteet$lat) <= 89.5), all(abs(maapisteet$lon) <= 179.9))

# Tarkistus: osumaosuuden pitaisi vastata maapinta-alan osuutta (n. 29 % ilman
# Antarktista noin 26-27 %). Jos ei, otanta on vinoutunut.
cat("Maapisteita:", nrow(maapisteet), "\n")
print(maapisteet |> count(manner, sort = TRUE) |> mutate(osuus = n / sum(n)))
```

::: {.callout-tip title="Miksi tämä tarkistus on tärkeä"}
Yllä oleva mannerjakauma on samalla otannan laadunvarmistus. Koska otanta on
tasa-aluepainotteinen, pisteiden osuuksien pitää vastata mantereiden todellisia
pinta-alaosuuksia. Jos Eurooppa saisi 20 % pisteistä, tietäisin heti, että
leveyspiiriotanta on väärin — ja koko postauksen tulokset olisivat roskaa.
Tällaiset "pitäisi olla suunnilleen X" -tarkistukset ovat halpoja kirjoittaa ja
säästävät nolouksilta.
:::

---

## Tulos 1: Mercatorin vääristymä ei ole luku vaan jakauma

Lasketaan nyt vääristymä jokaiselle otospisteelle jokaisessa projektiossa.

```{r}
#| label: laske-kaikki

polku_vaar <- file.path(DATA_DIR, "vaaristymat.qs")

if (!file.exists(polku_vaar)) {
  koord <- as.matrix(maapisteet[, c("lon", "lat")])

  vaaristymat <- imap_dfr(PROJEKTIOT, function(crs, nimi) {
    laske_vaaristymat(koord, crs) |>
      mutate(
        projektio = nimi,
        ISO3_CODE = maapisteet$ISO3_CODE,
        manner    = maapisteet$manner
      )
  })

  # Normalisointi: suhteellinen pinta-alavaaristyma r = s / geometrinen keskiarvo
  vaaristymat <- vaaristymat |>
    group_by(projektio) |>
    mutate(r_pinta_ala = pinta_ala / exp(mean(log(pinta_ala)))) |>
    ungroup() |>
    mutate(
      log2_r = log2(r_pinta_ala),
      tyyppi = unname(PROJ_TYYPPI[projektio])
    )

  qs2::qd_save(vaaristymat, polku_vaar)
}
vaaristymat <- qs2::qd_read(polku_vaar)

stopifnot(all(is.finite(vaaristymat$r_pinta_ala)))
stopifnot(all(vaaristymat$omega >= -1e-9))

# Sanity: pinta-alatarkoilla r pitaa olla 1
tarkistus <- vaaristymat |>
  filter(tyyppi == "pinta-alatarkka") |>
  summarise(poikkeama = max(abs(r_pinta_ala - 1)))
stopifnot(tarkistus$poikkeama < 1e-3)

cat("Rivi\u00e4 yhteens\u00e4:", nrow(vaaristymat), "\n")
```

```{r}
#| label: fig-mercator-jakauma
#| fig-cap: "Mercatorin projektion suhteellinen pinta-alavääristymä maa-alueilla. Vaaka-akseli on logaritminen: jokainen askel oikealle tarkoittaa kaksinkertaistumista."
#| fig-height: 5

merc <- vaaristymat |> filter(projektio == "Mercator")

kvantiilit <- quantile(merc$r_pinta_ala, c(0.05, 0.25, 0.5, 0.75, 0.95, 0.99))

ggplot(merc, aes(x = r_pinta_ala)) +
  geom_histogram(bins = 90, fill = "#457b9d", colour = NA, alpha = 0.9) +
  geom_vline(xintercept = 1, colour = "#e63946", linewidth = 0.9) +
  geom_vline(xintercept = kvantiilit[["50%"]], colour = "#f4a261",
             linetype = "dashed", linewidth = 0.9) +
  scale_x_continuous(
    trans  = "log2",
    breaks = c(0.5, 1, 2, 4, 8, 16, 32),
    labels = c("0,5\u00d7", "1\u00d7", "2\u00d7", "4\u00d7", "8\u00d7", "16\u00d7", "32\u00d7")
  ) +
  labs(
    title    = "Mercatorin pinta-alavääristymä on jakauma, ei luku",
    subtitle = paste0(
      "Punainen viiva = kartan keskimääräinen maa-alue. Katkoviiva = mediaani (",
      formatC(kvantiilit[["50%"]], digits = 2, format = "f"), "\u00d7)."
    ),
    x = "Kuinka moninkertaiselta alue näyttää kartan keskimääräiseen maa-alueeseen verrattuna",
    y = "Otospisteiden lukumäärä",
    caption = "Aineisto: GISCO/Eurostat maarajat, 60 000 tasa-aluepainotettua otospistettä"
  ) +
  theme_kristian()
```

**Miten tätä kuvaa luetaan.** Vaaka-akselilla on se, kuinka monikertaiselta
maapallon eri kohdat näyttävät Mercatorin kartalla verrattuna kartan
keskimääräiseen maa-alueeseen. Pystyakselilla on, kuinka moni otospiste osui
kuhunkin kohtaan. Punainen pystyviiva kohdassa "1×" on se kohta, jossa alue
näyttää täsmälleen keskimääräiseltä. Sen vasemmalla puolella alueet näyttävät
liian pieniltä, oikealla puolella liian isoilta. Akseli on **logaritminen**: joka
kerta kun siirryt yhden merkinnän oikealle, luku kaksinkertaistuu. Se on
tarpeen, koska muuten oikea häntä olisi niin pitkä, ettei kuvasta näkisi mitään.

Numerot:

```{r}
#| label: mercator-luvut

merc_yhteenveto <- tibble(
  Tunnusluku = c("5. persentiili", "Alakvartiili", "Mediaani", "Yläkvartiili",
                 "95. persentiili", "99. persentiili", "Maksimi",
                 "Ylin / alin (5% vs 95%)"),
  Arvo = c(
    kvantiilit[["5%"]], kvantiilit[["25%"]], kvantiilit[["50%"]],
    kvantiilit[["75%"]], kvantiilit[["95%"]], kvantiilit[["99%"]],
    max(merc$r_pinta_ala),
    kvantiilit[["95%"]] / kvantiilit[["5%"]]
  )
) |>
  mutate(Arvo = paste0(formatC(Arvo, digits = 2, format = "f"), "\u00d7"))

knitr::kable(merc_yhteenveto,
             caption = "Mercatorin suhteellinen pinta-alavääristymä maa-alueilla")
```

Tässä on postauksen ensimmäinen olennainen havainto. **Mercatorin "pahuudelle"
ei ole yhtä lukua.** Puolet maapallon maa-alueesta on melko lähellä oikeaa
suhdetta, mutta jakauman oikea häntä on hyvin pitkä. Ero jakauman ylä- ja
alapään välillä on monikymmenkertainen. Jos joku sanoo "Mercator liioittelee
noin kaksinkertaisesti", hän puhuu mediaanista ja jättää kertomatta, että
osalle maapalloa kerroin on kymmeniä.

Ja tässä on sama asia karttana:

```{r}
#| label: fig-vaaristymakartta
#| fig-cap: "Missä Mercator liioittelee ja missä se kutistaa. Väri kertoo suhteellisen pinta-alavääristymän."
#| fig-height: 5.5

hila <- expand.grid(
  lon = seq(-179.5, 179.5, by = 1),
  lat = seq(-84.5, 84.5, by = 1)
) |> as.matrix()

hila_v <- laske_vaaristymat(hila, PROJEKTIOT[["Mercator"]]) |>
  mutate(r = pinta_ala / exp(mean(log(merc$pinta_ala))))

rajat_sf <- maat |> st_geometry()

ggplot() +
  geom_tile(data = hila_v, aes(x = lon, y = lat, fill = log2(r)),
            width = 1, height = 1) +
  geom_sf(data = rajat_sf, fill = NA, colour = "grey20", linewidth = 0.12) +
  scale_fill_gradient2(
    low = "#1d3557", mid = "#f7f2e8", high = "#e63946", midpoint = 0,
    breaks = log2(c(0.5, 1, 2, 4, 8, 16)),
    labels = c("0,5\u00d7", "1\u00d7", "2\u00d7", "4\u00d7", "8\u00d7", "16\u00d7"),
    name   = "Näennäinen\nkoko"
  ) +
  coord_sf(xlim = c(-180, 180), ylim = c(-85, 85), expand = FALSE, crs = 4326) +
  labs(
    title    = "Mercatorin vääristymä riippuu vain leveyspiiristä",
    subtitle = "valkoinen = näyttää liian pieneltä, punainen = näyttää liian isolta",
    x = NULL, y = NULL,
    caption = "Kartta on piirretty tasakulmakoordinaatistossa, jotta vääristymä itse näkyy vääristymättä"
  ) +
  theme_kristian()
```

**Miten tätä karttaa luetaan.** Tämä kuva on piirretty tarkoituksella *ilman*
Mercatoria — se on tavallinen pituus/leveysasteruudukko. Väri kertoo, mitä
Mercator tekisi kullekin kohdalle. Vaalea keskikaista päiväntasaajan tienoilla on
alue, jonka Mercator kutistaa. Voimakkaan punaiset alueet pohjoisessa ja
etelässä ovat niitä, jotka se puhaltaa isoiksi. Huomaa, että väri riippuu vain
korkeudesta kuvassa, ei lainkaan siitä ollaanko idässä vai lännessä: Mercatorin
vääristymä on puhtaasti leveyspiirin funktio.

---

## Kestääkö "Grönlanti näyttää Afrikan kokoiselta" tarkastelun?

Tämä on kampanjan iskulause. Testataan se tarkasti — ei otantana vaan laskemalla
maiden todelliset ja näennäiset pinta-alat suoraan rajapolygoneista.

```{r}
#| label: gronlanti

# Todelliset pinta-alat pallogeometrialla (s2)
sf::sf_use_s2(TRUE)
maat$ala_tosi <- as.numeric(st_area(maat))

# Rajaviivat pitaa TIHENTAA ennen projisointia. Muuten pitka suora rajaviiva
# (esim. USA/Kanada 49. leveyspiirilla) piirtyy kartalle suorana, vaikka sen
# pitaisi kaartua -- ja pinta-ala menee vaarin. 50 km segmentti riittaa.
maat_tiheat <- st_segmentize(maat, dfMaxLength = 50000)

# Naennaiset pinta-alat kartalla: projisoidaan polygonit ja mitataan tason ala.
naennainen_ala <- function(crs) {
  sf::sf_use_s2(FALSE)
  g <- maat_tiheat |>
    st_wrap_dateline(options = c("WRAPDATELINE=YES", "DATELINEOFFSET=180")) |>
    st_transform(crs)
  ala <- as.numeric(st_area(g))
  sf::sf_use_s2(TRUE)
  ala
}

# Gronlanti on Tanskan alue; GISCO:ssa erillinen koodi GRL.
kohteet <- c("GRL", "COD", "IND", "FIN", "BRA", "RUS", "AUS", "DZA")

vertailu <- tibble(
  ISO3_CODE   = maat$ISO3_CODE,
  maa         = maat$NAME_ENGL,
  ala_tosi    = maat$ala_tosi,
  ala_merc    = naennainen_ala(PROJEKTIOT[["Mercator"]]),
  ala_eqe     = naennainen_ala(PROJEKTIOT[["Equal Earth"]])
) |>
  mutate(
    # normalisoidaan niin, etta maailman maa-alueiden yhteispinta-ala tasmaa
    r_merc = (ala_merc / sum(ala_merc)) / (ala_tosi / sum(ala_tosi)),
    r_eqe  = (ala_eqe  / sum(ala_eqe))  / (ala_tosi / sum(ala_tosi))
  )

# Equal Earth on pinta-alatarkka: suhteen pitaa olla 1 numeerisen tarkkuuden
# rajoissa. Tama on koko pinta-alalaskennan validointi.
cat("Equal Earth, suurin poikkeama ykkosesta:",
    round(max(abs(vertailu$r_eqe - 1)), 4), "\n")
stopifnot(max(abs(vertailu$r_eqe - 1)) < 0.02)

# Afrikan yhteispinta-ala
afr_iso <- maat$ISO3_CODE[maat$manner == "Afrikka"]
afr <- vertailu |> filter(ISO3_CODE %in% afr_iso) |>
  summarise(tosi = sum(ala_tosi), merc = sum(ala_merc))

grl <- vertailu |> filter(ISO3_CODE == "GRL")

cat("Afrikan todellinen pinta-ala / Gronlannin:",
    round(afr$tosi / grl$ala_tosi, 2), "\n")
cat("Afrikan naennainen pinta-ala Mercatorilla / Gronlannin:",
    round(afr$merc / grl$ala_merc, 2), "\n")
cat("Gronlannin liioittelukerroin Mercatorilla:",
    round(grl$r_merc, 2), "\n")
```

```{r}
#| label: tbl-maat
vertailu |>
  filter(ISO3_CODE %in% kohteet) |>
  arrange(desc(r_merc)) |>
  transmute(
    Maa = maa,
    `Todellinen pinta-ala (milj. km²)` = round(ala_tosi / 1e12, 2),
    `Liioittelukerroin Mercatorilla`   = paste0(formatC(r_merc, digits = 2, format = "f"), "\u00d7")
  ) |>
  knitr::kable(caption = "Kuinka moninkertaiselta maa näyttää Mercatorin kartalla")
```

Tässä on kiinnostava nyanssi. Väite "Afrikka ja Grönlanti näyttävät
samankokoisilta" on **liioiteltu**, jos sillä tarkoitetaan täsmällistä
yhtäsuuruutta. Todellinen suhde on noin 14:1, ja Mercator kutistaa sen
laskennallisesti selvästi — mutta ei aivan ykköseen asti. Yksi syy on se, että
Grönlanti ei ole kokonaan hyvin pohjoisessa: sen eteläkärki on 60. leveyspiirin
tuntumassa, missä liioittelukerroin on paljon pienempi kuin pohjoiskärjessä.

Miksi väite silti tuntuu useimmista ihmisistä oikealta? Todennäköisin selitys on,
että Grönlanti sijaitsee kartan yläreunassa, jossa se on iso ja yhtenäinen
muoto, kun taas Afrikkaa katsotaan keskellä muiden mantereiden ympäröimänä.
Havaintopsykologia ja geometria eivät ole sama asia.

Tässä on tämän blogin peruskysymys tiivistettynä: **kampanjan pointti on oikea
(Mercator vääristää pinta-aloja systemaattisesti ja voimakkaasti), mutta
markkinointiin valittu yksittäinen luku ei kestä tarkkaa tarkastelua.** Molemmat
asiat voivat olla totta yhtä aikaa, ja päättäjän on hyvä osata erottaa ne.

::: {.callout-note title="Faktalaatikko 2: vaikuttaako Mercator oikeasti ihmisten maailmankuvaan?"}
Kampanjan keskeinen väite on, että Mercator vääristää ihmisten mielikuvaa
maailmasta. Väitteelle on empiiristä tutkimusta — ja tulos on yllättävän
epäselvä.

**Battersby & Montello (2009)** tutkivat kahdella kokeella, kuinka tarkasti
ihmiset arvioivat maailman alueiden pinta-aloja. Muistista tuotetut arviot eivät
noudattaneet Mercatorin vääristymän kaavaa: napa-alueita ei arvioitu
suhteettoman suuriksi sillä tavalla kuin "Mercator-efekti" ennustaisi. Arviot
seurasivat pikemminkin psykofysiikan yleistä lainalaisuutta, jossa suuria määriä
aliarvioidaan ja pieniä yliarvioidaan. Sen sijaan silloin, kun koehenkilöt
katsoivat karttaa suoraan, he onnistuivat vain osittain korjaamaan vääristymää
mielessään.

**De Boeck & Ooms (2019)** toistivat kokeen sukupolvella, joka on kasvanut
Web Mercatoriin perustuvien verkkokarttojen kanssa, eli altistunut Mercatorille
selvästi enemmän kuin alkuperäinen tutkimusjoukko.

**Vastaskenaario:** jos Mercator-efekti muistiarvioissa olisi voimakas, YK:n
päätöksen käytännön vaikutus olisi suuri: kartan vaihtaminen korjaisi
suoraan ihmisten maailmankuvaa. Jos taas efektiä ei ole, päätöksen merkitys on
enemmän symbolinen ja institutionaalinen — mikä ei tarkoita, ettei se olisi
merkittävä, mutta se on eri asia.

Huomionarvoista: tästä kysymyksestä ei ole julkaistua meta-analyysiä. Tutkimuksia
on vähän, otokset ovat pieniä ja koostuvat pääosin opiskelijoista. Tämä on
rehellisyyden nimissä sanottava: **väite kartan vaikutuksesta maailmankuvaan on
uskottava mutta heikosti todennettu.**

*Lähteet:* Battersby, S. E. & Montello, D. R. (2009). Area estimation of world
regions and the projection of the global-scale cognitive map. *Annals of the
Association of American Geographers*, 99(2), 273–291. — De Boeck, M. & Ooms, K.
(2019). Evaluating young people's area estimation of countries and continents.
*ISPRS International Journal of Geo-Information*, 8(3), 125.
:::

---

## Tulos 2: kaikki projektiot rinnakkain

Nyt varsinainen vertailu. Piirretään jokaisen projektion kaksi
vääristymäjakaumaa vierekkäin.

```{r}
#| label: fig-vertailu
#| fig-cap: "Kaikkien vertailtujen projektioiden vääristymäjakaumat maa-alueilla."
#| fig-height: 8

jarjestys <- vaaristymat |>
  group_by(projektio) |>
  summarise(m = median(omega), .groups = "drop") |>
  arrange(m) |>
  pull(projektio)

d_plot <- vaaristymat |>
  mutate(projektio = factor(projektio, levels = jarjestys))

VARIT <- c("pinta-alatarkka" = "#2a9d8f",
           "konforminen"     = "#e63946",
           "kompromissi"     = "#f4a261")

# HUOM: osa jakaumista on degeneroituneita eli vakioita. Pinta-alatarkoilla
# projektioilla r_pinta_ala == 1 kaikkialla ja Mercatorilla omega == 0
# kaikkialla. Ydinestimointi (bw.SJ) kaatuu vakiodataan, joten slab lasketaan
# histogrammilla. Se on tassa myos rehellisempi esitys: piikki on aito piikki,
# ei levitetty kumpare.

p1 <- ggplot(d_plot, aes(x = r_pinta_ala, y = projektio, fill = tyyppi)) +
  stat_halfeye(
    density   = "histogram",
    .width    = c(0.5, 0.9),
    normalize = "groups",
    slab_alpha = 0.85,
    point_size = 1.6,
    interval_size_range = c(0.5, 1.2)
  ) +
  geom_vline(xintercept = 1, colour = "#e63946", linewidth = 0.7) +
  scale_x_continuous(
    trans  = "log2",
    breaks = c(0.5, 1, 2, 4, 8, 16),
    labels = c("0,5\u00d7", "1\u00d7", "2\u00d7", "4\u00d7", "8\u00d7", "16\u00d7")
  ) +
  coord_cartesian(xlim = c(0.4, 20)) +
  scale_fill_manual(values = VARIT) +
  labs(title = "Pinta-alavääristymä", x = "Näennäinen koko", y = NULL, fill = NULL) +
  theme_kristian()

p2 <- ggplot(d_plot, aes(x = omega, y = projektio, fill = tyyppi)) +
  stat_halfeye(
    density   = "histogram",
    .width    = c(0.5, 0.9),
    normalize = "groups",
    slab_alpha = 0.85,
    point_size = 1.6,
    interval_size_range = c(0.5, 1.2)
  ) +
  scale_x_continuous(labels = function(x) paste0(x, "\u00b0")) +
  coord_cartesian(xlim = c(0, 80)) +
  scale_fill_manual(values = VARIT) +
  labs(title = "Kulmavääristymä (muotojen vääristymä)",
       x = "Suurin kulmavirhe", y = NULL, fill = NULL) +
  theme_kristian()

(p1 | p2) +
  plot_layout(guides = "collect") +
  plot_annotation(
    title = "Jokainen projektio valitsee, kummasta virheestä se maksaa",
    subtitle = "Vasemmalla pinta-alojen virhe, oikealla muotojen virhe. Sama piste-otos molemmissa.",
    caption = paste0(
      "60 000 tasa-aluepainotettua otospistett\u00e4 maa-alueilta. ",
      "Akselit on rajattu luettavuuden vuoksi; Mercatorin pinta-alah\u00e4nt\u00e4 jatkuu ",
      formatC(max(vaaristymat$r_pinta_ala[vaaristymat$projektio == "Mercator"]),
              digits = 0, format = "f"), "\u00d7 asti."
    )
  ) &
  theme_kristian()
```

**Miten tätä kuvaa luetaan.** Jokaista projektiota kohti on piirretty kaksi
"vuorenharjannetta". Harjanteen korkeus kertoo, kuinka tavallinen kyseinen arvo
on: leveä ja matala harjanne tarkoittaa, että vääristymä vaihtelee paljon
paikasta toiseen, kapea ja korkea harjanne tarkoittaa, että vääristymä on lähes
sama kaikkialla. Harjanteen alla oleva paksu jana kattaa keskimmäiset 50 %
maa-alueesta ja ohut jana keskimmäiset 90 %. Vasemmalla puolella kaikki vihreät
harjanteet ovat kapeita piikkejä kohdassa 1× — se on pinta-alatarkkuuden
määritelmä. Oikealla puolella juuri nuo samat vihreät ovat leveitä: hinta
maksetaan muodoissa.

```{r}
#| label: tbl-yhteenveto

yhteenveto <- vaaristymat |>
  group_by(projektio, tyyppi) |>
  summarise(
    pa_med   = median(r_pinta_ala),
    pa_p95   = quantile(r_pinta_ala, 0.95),
    pa_haj   = quantile(r_pinta_ala, 0.95) / quantile(r_pinta_ala, 0.05),
    om_med   = median(omega),
    om_p95   = quantile(omega, 0.95),
    om_max   = max(omega),
    .groups  = "drop"
  ) |>
  arrange(om_med)

yhteenveto |>
  transmute(
    Projektio = projektio,
    Tyyppi    = tyyppi,
    `Pinta-ala, mediaani` = paste0(formatC(pa_med, digits = 2, format = "f"), "\u00d7"),
    `Pinta-ala, 95 %`     = paste0(formatC(pa_p95, digits = 2, format = "f"), "\u00d7"),
    `Ylin/alin -suhde`    = paste0(formatC(pa_haj, digits = 1, format = "f"), "\u00d7"),
    `Kulmavirhe, mediaani`= paste0(formatC(om_med, digits = 1, format = "f"), "\u00b0"),
    `Kulmavirhe, 95 %`    = paste0(formatC(om_p95, digits = 1, format = "f"), "\u00b0")
  ) |>
  knitr::kable(caption = "Projektioiden vertailu maa-alueiden yli")
```

Taulukko kertoo tarinan tiiviisti. Mercator on ainoa, jonka kulmavirhe on nolla
kaikkialla — se on **täsmälleen** konforminen. Hinta näkyy vasemmassa
sarakkeessa: ylin/alin -suhde on kymmeniä. Pinta-alatarkat projektiot ovat
peilikuva: pinta-alasarake on täsmälleen 1,00× kaikkialla, mutta kulmasarake
kasvaa. Kompromissiprojektiot asettuvat väliin molemmissa.

---

## Mistä Equal Earth luopuu

Nyt päästään postauksen otsikkokysymykseen. Equal Earth on
pinta-alatarkka, joten sen pinta-alavirhe on nolla. Mistä se maksaa sen?

```{r}
#| label: fig-eqearth-kartta
#| fig-cap: "Equal Earthin kulmavääristymä eli muotojen vääristymä maapallon yli."
#| fig-height: 5.5

hila_eqe <- laske_vaaristymat(hila, PROJEKTIOT[["Equal Earth"]])

ggplot() +
  geom_tile(data = hila_eqe, aes(x = lon, y = lat, fill = omega),
            width = 1, height = 1) +
  geom_sf(data = rajat_sf, fill = NA, colour = "grey15", linewidth = 0.12) +
  scale_fill_gradientn(
    colours = c("#f7f2e8", "#f4a261", "#e63946", "#7a1020"),
    values  = scales::rescale(c(0, 15, 35, 70)),
    name    = "Kulmavirhe",
    labels  = function(x) paste0(x, "\u00b0")
  ) +
  coord_sf(xlim = c(-180, 180), ylim = c(-85, 85), expand = FALSE, crs = 4326) +
  labs(
    title    = "Equal Earthin hinta: muodot vääristyvät reunoilla ja navoilla",
    subtitle = "Vaalea = muodot lähes oikein, tumma = muodot pahasti vääristyneet",
    x = NULL, y = NULL
  ) +
  theme_kristian()
```

**Miten tätä karttaa luetaan.** Vaaleat alueet ovat niitä, joissa Equal Earth
piirtää muodot melkein oikein. Tummat alueet ovat niitä, joissa muodot venyvät
tai litistyvät pahasti. Huomaa kuvion muoto: se ei enää riipu pelkästä
leveyspiiristä kuten Mercatorilla, vaan myös siitä, kuinka kaukana ollaan kartan
keskimeridiaanista (nollameridiaani, joka kulkee Greenwichin läpi). Kartan
oikea ja vasen reuna ovat huonompia kuin keskikaista. Tähän palataan
vastaskenaarioissa, koska se tarkoittaa että **kartan keskikohdan valinta on
poliittinen päätös, jolla on mitattava seuraus.**

```{r}
#| label: eqearth-luvut

eqe <- vaaristymat |> filter(projektio == "Equal Earth")

pahin <- eqe |>
  group_by(manner) |>
  summarise(
    mediaani = median(omega),
    p90      = quantile(omega, 0.90),
    osuus_yli_20 = mean(omega > 20),
    .groups = "drop"
  ) |>
  arrange(desc(mediaani))

pahin |>
  transmute(
    Manner = manner,
    `Kulmavirhe, mediaani` = paste0(formatC(mediaani, digits = 1, format = "f"), "\u00b0"),
    `Kulmavirhe, 90 %`     = paste0(formatC(p90, digits = 1, format = "f"), "\u00b0"),
    `Osuus, jossa yli 20°`  = percent(osuus_yli_20, accuracy = 0.1)
  ) |>
  knitr::kable(caption = "Equal Earthin muotovirhe mantereittain")
```

Tässä on tulos, joka ei ole ollut esillä uutisoinnissa: **Equal Earthin muotovirhe
on suurin juuri niillä alueilla, joita kampanja halusi kohdella
oikeudenmukaisemmin.** Pinta-ala tulee oikein, mutta muodot vääristyvät
merkittävästi kartan reunoilla ja korkeilla leveyspiireillä. Tämä ei ole
argumentti Equal Earthia vastaan — se on Theorema Egregium toiminnassa. Jokin on
pakko uhrata. Mutta rehellinen keskustelu edellyttää, että uhraus sanotaan
ääneen.

::: {.callout-note title="Faktalaatikko 3: Equal Earth ja sen suunnitteluperiaate"}
Equal Earth julkaistiin vuonna 2018. Sen tekivät slovenialainen geodeetti
**Bojan Šavrič**, yhdysvaltalainen kartografi **Tom Patterson** ja sveitsiläinen
kartografian tutkija **Bernhard Jenny**.

Projektio on **pseudosylinterinen** ja **pinta-alatarkka**. Sen suunnittelun
lähtökohta oli nimenomaan esteettinen ja viestinnällinen: tekijät halusivat
pinta-alatarkan projektion, joka *näyttää* miellyttävältä, koska aiemmat
pinta-alatarkat vaihtoehdot (etenkin Gall–Peters) koettiin laajalti rumiksi ja
siksi niitä ei otettu käyttöön. Kaavat sovitettiin numeerisesti Robinsonin
projektion ulkoasua muistuttaviksi, mutta pinta-alatarkkuuden ehdolla.

**Vastaskenaario:** jos vuonna 2018 ei olisi julkaistu Equal Earthia,
vaihtoehtoina olisivat olleet Mollweide, Eckert IV tai Gall–Peters. Tämän
postauksen taulukoista näkyy, että Mollweiden ja Eckert IV:n vääristymäprofiilit
ovat samaa luokkaa Equal Earthin kanssa — matemaattisesti kyse ei ole isosta
harppauksesta. Equal Earthin merkittävin panos ei ole matemaattinen vaan
sosiaalinen: se teki pinta-alatarkasta kartasta poliittisesti hyväksyttävän
näköisen. Se on hyvä muistutus siitä, että menetelmän omaksuminen riippuu
harvoin pelkästä matematiikasta.

*Lähde:* Šavrič, B., Patterson, T. & Jenny, B. (2019). The Equal Earth map
projection. *International Journal of Geographical Information Science*,
33(3), 454–465.
:::

---

## Väestöpainotus: kenen vääristymä oikeastaan on tärkeä?

Tähän asti olen painottanut **maapinta-alaa**. Mutta ihmiset eivät jakaudu
maapinta-alan mukaan. Siperia, Sahara ja Australian sisäosat ovat valtavia ja
lähes asumattomia.

Jos kysymys on siitä, miten kartta vaikuttaa **ihmisten** käsitykseen omasta
maastaan, oikea painotus ei olekaan neliökilometri vaan ihminen. Lasketaan sama
jakauma väestöpainotettuna.

```{r}
#| label: vaestopainotus

# Jokaiselle otospisteelle paino = maan vakiluku / kyseisen maan otospisteiden lkm.
# Tama vastaa oletusta, etta vaesto jakautuu tasaisesti maan sisalla. Oletus on
# karkea, mutta se ei riipu mistaan projektiosta eika lisaa piilo-oletuksia
# muuta kuin maan sisalla, missa leveyspiirivaihtelu on useimmilla mailla pieni.

pisteet_per_maa <- maapisteet |> count(ISO3_CODE, name = "n_pisteita")

painot <- pisteet_per_maa |>
  inner_join(vaesto_raaka, by = "ISO3_CODE") |>
  mutate(paino = vakiluku / n_pisteita)

cat("Maita, joille saatiin sek\u00e4 otospisteit\u00e4 ett\u00e4 v\u00e4kiluku:", nrow(painot), "\n")
cat("Katettu v\u00e4est\u00f6:", format(sum(painot$vakiluku), big.mark = " "), "\n")

stopifnot(nrow(painot) > 150)

vaaristymat_p <- vaaristymat |>
  inner_join(select(painot, ISO3_CODE, paino), by = "ISO3_CODE")

# Painotettu kvantiilifunktio (ei lisariippuvuuksia)
painotettu_kvantiili <- function(x, w, p) {
  stopifnot(length(x) == length(w), all(w >= 0), all(is.finite(x)))
  jarj <- order(x)
  x <- x[jarj]; w <- w[jarj]
  kumul <- cumsum(w) / sum(w)
  vapply(p, function(pp) x[which.max(kumul >= pp)], numeric(1))
}

vertailu_painotus <- vaaristymat_p |>
  filter(projektio == "Mercator") |>
  summarise(
    `Maapinta-ala, mediaani`   = median(r_pinta_ala),
    `Väestöpainotettu, mediaani` = painotettu_kvantiili(r_pinta_ala, paino, 0.5),
    `Maapinta-ala, 90 %`       = quantile(r_pinta_ala, 0.90),
    `Väestöpainotettu, 90 %`   = painotettu_kvantiili(r_pinta_ala, paino, 0.90)
  ) |>
  pivot_longer(everything(), names_to = "Painotus", values_to = "Arvo") |>
  mutate(Arvo = paste0(formatC(Arvo, digits = 2, format = "f"), "\u00d7"))

knitr::kable(vertailu_painotus,
             caption = "Mercatorin vääristymä riippuu ratkaisevasti siitä, mitä painotetaan")
```

```{r}
#| label: fig-painotus
#| fig-cap: "Sama projektio, kolme eri painotusta, kolme eri vastausta."
#| fig-height: 5

# Vertailukohta: tasainen otanta koko maapallon pinnalta, meret mukaan lukien.
pallo_otos <- cbind(
  lon = runif(60000, -179.9, 179.9),
  lat = asin(runif(60000, -1, 1)) * 180 / pi
)
pallo_otos <- pallo_otos[abs(pallo_otos[, "lat"]) <= 89.5, , drop = FALSE]

# Normalisoidaan samalla vakiolla kuin maa-alueet, jotta kaikki kolme kayraa
# ovat samalla asteikolla ja keskenaan vertailukelpoisia.
G_MERC <- exp(mean(log(merc$pinta_ala)))

pallo_v <- laske_vaaristymat(pallo_otos, PROJEKTIOT[["Mercator"]]) |>
  mutate(r = pinta_ala / G_MERC)

# Painotettu kertymafunktio. Aloituspiste F = 0 lisataan, jotta askelkuvaaja
# lahtee nollasta eika ensimmaisen havainnon korkeudelta.
ecdf_painotettu <- function(x, w = rep(1, length(x)), nimi) {
  stopifnot(length(x) == length(w), all(is.finite(x)), all(w >= 0))
  jarj <- order(x)
  x <- x[jarj]; w <- w[jarj]
  tibble(
    arvo     = c(x[1], x),
    F        = c(0, cumsum(w) / sum(w)),
    painotus = nimi
  )
}

mercp <- vaaristymat_p |> filter(projektio == "Mercator")

kaikki_ecdf <- bind_rows(
  ecdf_painotettu(pallo_v$r,             nimi = "Koko maapallon pinta"),
  ecdf_painotettu(merc$r_pinta_ala,      nimi = "Maa-alueet"),
  ecdf_painotettu(mercp$r_pinta_ala, mercp$paino, nimi = "Ihmiset")
) |>
  mutate(painotus = factor(painotus,
    levels = c("Koko maapallon pinta", "Maa-alueet", "Ihmiset")))

stopifnot(
  all(abs(
    kaikki_ecdf |> group_by(painotus) |> summarise(m = max(F)) |> pull(m) - 1
  ) < 1e-9)
)

ggplot(kaikki_ecdf, aes(x = arvo, y = F, colour = painotus)) +
  geom_step(linewidth = 1) +
  geom_vline(xintercept = 1, colour = "grey50", linetype = "dotted") +
  scale_x_continuous(
    trans  = "log2",
    breaks = c(0.5, 1, 2, 4, 8, 16, 32),
    labels = c("0,5\u00d7", "1\u00d7", "2\u00d7", "4\u00d7", "8\u00d7", "16\u00d7", "32\u00d7")
  ) +
  scale_y_continuous(labels = percent, limits = c(0, 1)) +
  # Rajaus tehdaan coord_cartesianilla, EI scale_x:n limits-argumentilla:
  # limits pudottaisi havainnot pois datasta, jolloin kertymakayra ei enaa
  # yltaisi sataan prosenttiin. coord_cartesian vain zoomaa.
  coord_cartesian(xlim = c(0.4, 40)) +
  scale_colour_manual(values = c("Koko maapallon pinta" = "#457b9d",
                                 "Maa-alueet"           = "#f4a261",
                                 "Ihmiset"              = "#2a9d8f")) +
  labs(
    title    = "Kenen näkökulmasta Mercator on paha?",
    subtitle = "Kertymäfunktio: käyrä kertoo, kuinka suuri osuus jää kunkin vääristymäarvon alle",
    x = "Näennäinen koko Mercatorin kartalla",
    y = "Kertymäosuus", colour = "Painotus",
    caption = "Väestöpainotus: Maailmanpankki SP.POP.TOTL. Vaaka-akseli on rajattu, ei suodatettu."
  ) +
  theme_kristian()
```

**Miten tätä kuvaa luetaan.** Jokainen käyrä nousee vasemmalta oikealle nollasta
sataan prosenttiin. Kun valitset vaaka-akselilta jonkin arvon, käyrän korkeus
siinä kohdassa kertoo, kuinka suuri osuus jää sen arvon *alle*. Esimerkiksi jos
vihreä käyrä on 2× kohdalla korkeudella 80 %, se tarkoittaa: 80 % maailman
ihmisistä asuu alueella, joka näyttää Mercatorin kartalla vähemmän kuin
kaksinkertaiselta. Mitä enemmän käyrä on **vasemmalla**, sitä pienempiä
vääristymiä kyseinen painotus tuottaa.

Tulos on kirkas ja se on tämän postauksen kiinnostavin yksittäinen havainto:
**väestöpainotettuna Mercator on paljon vähemmän paha kuin pinta-alapainotettuna.**
Syy on yksinkertainen: valtaosa maailman ihmisistä asuu suhteellisen matalilla
leveyspiireillä, missä Mercatorin vääristymä on maltillinen. Pahimmat
liioittelut kohdistuvat Grönlantiin, Pohjois-Kanadaan, Siperiaan, Huippuvuorille
ja Antarktikselle — alueille, joilla asuu hyvin vähän ihmisiä.

Tämä ei kumoa kampanjan pointtia. Se tarkentaa sitä: Mercatorin ongelma ei ole
ensisijaisesti se, että se vääristäisi *asuttujen* alueiden keskinäisiä suhteita
rajusti. Ongelma on se, että se antaa *muutamalle harvaan asutulle
pohjoiselle alueelle* suhteettoman suuren visuaalisen painoarvon — ja nämä
alueet sattuvat olemaan pohjoisen pallonpuoliskon vauraiden valtioiden alueita.
Se on eri väite kuin "Afrikka näyttää liian pieneltä", ja itse asiassa
vahvempi väite, koska se kestää tarkastelun.

---

## Tilastolliset testit: eroavatko mantereet toisistaan?

Tehdään nyt asianmukainen tilastollinen vertailu. Ensin on kuitenkin
välttämätöntä puhua siitä, mitä testi tässä tilanteessa oikeastaan tarkoittaa.

::: {.callout-warning title="Faktalaatikko 4: milloin p-arvo on hyödytön"}
Karttaprojektion vääristymä on **deterministinen**. Jokaisessa maapallon
pisteessä sillä on täsmälleen yksi oikea arvo, joka voidaan laskea kaavasta.
Siinä ei ole satunnaisuutta.

Ainoa satunnaisuus tässä analyysissä tulee siitä, että olen **arponut** 60 000
pistettä sen sijaan että olisin laskenut integraalin analyyttisesti. Tilastollinen
testi vastaa siis kysymykseen: *"onko havaittu ero suurempi kuin oman
otantani kohina?"* Koska otos on suuri ja ero on iso, vastaus on triviaalisti
kyllä. **P-arvo lähestyy nollaa riippumatta siitä, onko ero käytännössä
merkityksellinen.**

Tämä on täsmälleen sama ongelma, joka vaivaa yritysten A/B-testejä ja
rekisteritutkimuksia: kun n on satojatuhansia, kaikki on "tilastollisesti
merkitsevää". Siksi raportoin p-arvon rinnalla aina **efektikoon** — luvun, joka
kertoo *kuinka suuri* ero on, ei vain onko sitä.

Toinen tekninen ongelma: otospisteet eivät ole riippumattomia. Kaksi vierekkäistä
pistettä Grönlannissa kertovat lähes saman asian. Tämä on **spatiaalista
autokorrelaatiota**, ja se tekee nimellisistä p-arvoista liian pieniä.
Korjaan tämän kahdella tavalla: klusteroidulla bootstrapilla (maa klusterina) ja
hierarkkisella bayesilaisella mallilla.

**Vastaskenaario:** jos otospisteet olisivat aidosti riippumattomia havaintoja
jostakin satunnaisilmiöstä, tavallinen Wilcoxonin testi olisi oikea työkalu ja
sen p-arvo tulkittavissa suoraan. Näin ei ole, ja siksi raportoin kolme eri
lähestymistapaa: lukija näkee itse, kuinka paljon johtopäätös riippuu
menetelmävalinnasta.
:::

### Testi 1: mantereiden väliset erot (Kruskal–Wallis)

```{r}
#| label: testi-kruskal

merc_test <- vaaristymat |>
  filter(projektio == "Mercator") |>
  select(log2_r, manner, ISO3_CODE)

kw <- kruskal.test(log2_r ~ manner, data = merc_test)

# Efektikoko: epsilon-neliö = (H - k + 1) / (n - k)
n_kaikki <- nrow(merc_test)
k_ryhmat <- n_distinct(merc_test$manner)
eps2 <- as.numeric((kw$statistic - k_ryhmat + 1) / (n_kaikki - k_ryhmat))

cat("Kruskal-Wallis H =", round(as.numeric(kw$statistic), 1),
    "| df =", kw$parameter,
    "| p =", format.pval(kw$p.value, digits = 3, eps = 1e-300), "\n")
cat("Efektikoko epsilon^2 =", round(eps2, 3), "\n")
```

**Miten tämä tulkitaan.** Kruskal–Wallisin testi on ei-parametrinen
varianssianalyysi: se vertaa ryhmien **järjestyslukuja**, ei keskiarvoja. Valitsin
sen kahdesta syystä. Ensinnäkin vääristymäjakauma on voimakkaasti vino ja pitkä
häntäinen, jolloin normaalijakaumaoletukseen nojaava varianssianalyysi ei ole
perusteltu. Toiseksi vertailen mediaaneja, jotka ovat tässä kiinnostavampia kuin
keskiarvot: keskiarvoa hallitsisi muutama Grönlannin pohjoiskärjen piste.

Efektikoko $\varepsilon^2$ on asteikolla 0–1 ja kertoo, kuinka suuri osuus
järjestyslukujen vaihtelusta selittyy mantereella. P-arvo on olematon, kuten
edellä ennakoitiin — efektikoko on se, jota kannattaa katsoa.

### Testi 2: pareittaiset vertailut efektikokoineen

```{r}
#| label: testi-pareittain

mantereet <- sort(unique(merc_test$manner))
parit <- combn(mantereet, 2, simplify = FALSE)

# Rank-biserial -korrelaatio Wilcoxonin U:sta.
# HUOM: kokonaisluvun ylivuoto on todellinen riski kun n1*n2 > 2^31,
# siksi as.numeric() ennen kertolaskua.
rank_biserial <- function(x, y) {
  w <- wilcox.test(x, y, exact = FALSE, correct = FALSE)
  U <- as.numeric(w$statistic)
  n1 <- as.numeric(length(x)); n2 <- as.numeric(length(y))
  list(p = w$p.value, r = 2 * U / (n1 * n2) - 1)
}

tulokset_parit <- map_dfr(parit, function(pp) {
  x <- merc_test$log2_r[merc_test$manner == pp[1]]
  y <- merc_test$log2_r[merc_test$manner == pp[2]]
  rb <- rank_biserial(x, y)
  tibble(
    ryhma1 = pp[1], ryhma2 = pp[2],
    mediaani1 = 2^median(x), mediaani2 = 2^median(y),
    p_raaka = rb$p, rank_biserial = rb$r
  )
}) |>
  mutate(p_bh = p.adjust(p_raaka, method = "BH")) |>
  arrange(desc(abs(rank_biserial)))

tulokset_parit |>
  transmute(
    Vertailu = paste(ryhma1, "vs.", ryhma2),
    `Mediaani 1` = paste0(formatC(mediaani1, digits = 2, format = "f"), "\u00d7"),
    `Mediaani 2` = paste0(formatC(mediaani2, digits = 2, format = "f"), "\u00d7"),
    `Rank-biserial` = formatC(rank_biserial, digits = 2, format = "f"),
    `p (BH-korjattu)` = format.pval(p_bh, digits = 2, eps = 1e-300)
  ) |>
  knitr::kable(caption = "Mercatorin vääristymän erot mantereiden välillä")
```

**Rank-biserial -korrelaatio** on efektikoko, joka kertoo suoraan: jos poimit
satunnaisen pisteen ryhmästä A ja satunnaisen pisteen ryhmästä B, kuinka
todennäköisesti A:n vääristymä on suurempi? Arvo 0 tarkoittaa täyttä
sattumanvaraisuutta (50–50), arvo 1 tarkoittaa että A on aina suurempi ja −1 että
B on aina suurempi. Toisin kuin p-arvo, se ei riipu otoskoosta.

### Testi 3: klusteroitu bootstrap

Edellä olevat p-arvot ovat harhaisia spatiaalisen autokorrelaation vuoksi.
Korjaan sen bootstrapilla, jossa uudelleenotanta tehdään **maiden tasolla**, ei
pisteiden tasolla. Tämä vastaa kysymykseen: *kuinka paljon tulos muuttuisi, jos
maailmassa olisi hieman eri joukko maita?*

```{r}
#| label: bootstrap

set.seed(4711)
B <- 1000

maalista    <- split(merc_test$log2_r, merc_test$ISO3_CODE)
maan_manner <- merc_test |> distinct(ISO3_CODE, manner)

stopifnot(all(maan_manner$ISO3_CODE %in% names(maalista)))

boot_mediaanit <- map_dfr(seq_len(B), function(i) {
  otos_maat <- maan_manner |>
    group_by(manner) |>
    slice_sample(prop = 1, replace = TRUE) |>
    ungroup()

  arvot <- map2(otos_maat$ISO3_CODE, otos_maat$manner,
                ~ tibble(log2_r = maalista[[.x]], manner = .y)) |>
    bind_rows()

  arvot |>
    group_by(manner) |>
    summarise(med = median(log2_r), .groups = "drop") |>
    mutate(toisto = i)
})

boot_ci <- boot_mediaanit |>
  group_by(manner) |>
  summarise(
    alaraja = quantile(med, 0.025),
    piste   = quantile(med, 0.5),
    ylaraja = quantile(med, 0.975),
    .groups = "drop"
  ) |>
  mutate(across(c(alaraja, piste, ylaraja), ~ 2^.x)) |>
  arrange(desc(piste))

boot_ci |>
  transmute(
    Manner = manner,
    `Mediaanivääristymä` = paste0(formatC(piste, digits = 2, format = "f"), "\u00d7"),
    `95 % luottamusväli` = paste0(
      formatC(alaraja, digits = 2, format = "f"), "\u2013",
      formatC(ylaraja, digits = 2, format = "f"), "\u00d7"
    )
  ) |>
  knitr::kable(caption = "Mercatorin mediaanivääristymä mantereittain, maatason bootstrap")
```

```{r}
#| label: fig-bootstrap
#| fig-cap: "Mantereiden mediaanivääristymät ja niiden epävarmuus."
#| fig-height: 4

ggplot(boot_ci, aes(x = piste, y = reorder(manner, piste))) +
  geom_vline(xintercept = 1, colour = "#e63946", linetype = "dashed") +
  geom_errorbarh(aes(xmin = alaraja, xmax = ylaraja), height = 0.2,
                 colour = "#457b9d", linewidth = 1) +
  geom_point(size = 3.2, colour = "#1d3557") +
  scale_x_continuous(trans = "log2", breaks = c(1, 1.5, 2, 3, 4, 6),
                     labels = function(x) paste0(gsub("\\.", ",", x), "\u00d7")) +
  labs(
    title    = "Mercatorin liioittelu mantereittain",
    subtitle = "Piste = mediaani, jana = 95 % luottamusväli \n (maatason bootstrap, 1000 toistoa)",
    x = "Näennäinen koko suhteessa kartan keskimääräiseen \n maa-alueeseen", y = NULL
  ) +
  theme_kristian()
```

**Miten tätä kuvaa luetaan.** Jokaisella mantereella on yksi piste ja yksi jana.
Piste on paras arvio mantereen tyypillisestä vääristymästä. Jana kertoo, kuinka
epävarma tuo arvio on: jos janat eivät mene päällekkäin, ero on selvä myös
epävarmuus huomioiden. Punainen katkoviiva on "oikein" -kohta. Huomaa, että
janat ovat leveitä. Se johtuu siitä, että bootstrap-menetelmä arpoo maita
uudelleen, ja mantereen tulos riippuu paljon siitä, mitkä maat siihen sattuvat
osumaan. Tavallinen pistetason luottamusväli olisi ollut lähes olematon — ja
harhaanjohtava.

### Testi 4: hierarkkinen bayesilainen malli

Vielä yksi näkökulma. Bootstrap käsittelee maita vaihdettavina yksikköinä.
Bayesilainen hierarkkinen malli tekee jotain hienovaraisempaa: se **kutistaa**
pienten maiden estimaatteja kohti mantereen keskiarvoa sitä enemmän, mitä
vähemmän niistä on tietoa. Tämä on juuri se ominaisuus, joka tekee bayesilaisista
menetelmistä hyödyllisiä epätasapainoisissa aineistoissa — ja
maailmankartta on erittäin epätasapainoinen aineisto (Venäjä vs. Malta).

```{r}
#| label: brms-malli

library(brms)

polku_malli <- file.path(DATA_DIR, "malli_manner_meta.qs")

# HUOM: jos mallin kaava tai aineiston rakenne muuttuu, TÄMÄ TIEDOSTO ON
# POISTETTAVA KÄSIN. Muuten if(!file.exists()) lataa hiljaa vanhentuneen mallin.

# Maatason yhteenveto. Koska otospisteet arvottiin tasaisesti maapallon
# pinnalta, kunkin maan sisällä ne ovat riippumattomia poimintoja maan
# pinta-alalta -- keskivirhe sd/sqrt(n) on siis paikkansapitäväk.
maatason <- merc_test |>
  group_by(ISO3_CODE, manner) |>
  summarise(
    n         = n(),
    keskiarvo = mean(log2_r),
    hajonta   = sd(log2_r),
    .groups   = "drop"
  ) |>
  filter(n >= 20, is.finite(hajonta), hajonta > 0) |>
  mutate(
    se     = hajonta / sqrt(n),
    manner = factor(manner)
  )

# Raportoidaan mita jai pois, jotta lukija nakee rajauksen vaikutuksen.
cat("Maita mallissa:", nrow(maatason),
    "| pudonneet (alle 20 otospistetta):",
    n_distinct(merc_test$ISO3_CODE) - nrow(maatason), "\n")
cat("Mallissa olevien maiden osuus otospisteista:",
    scales::percent(sum(maatason$n) / nrow(merc_test), accuracy = 0.1), "\n")

stopifnot(all(maatason$se > 0), nrow(maatason) > 100)

if (!file.exists(polku_malli)) {
  malli <- brm(
    # se(): maakohtainen mittausepavarmuus on TUNNETTU, ei estimoitava.
    # sigma = TRUE: sen paalle estimoidaan maiden valinen heterogeenisuus.
    keskiarvo | se(se, sigma = TRUE) ~ 0 + manner,
    data    = maatason,
    family  = student(),          # paksut hannat: Gronlannin kaltaiset poikkeamat
    prior   = c(
      prior(normal(0, 3), class = b),
      prior(exponential(1), class = sigma)
    ),
    chains  = 4, iter = 4000, warmup = 1000,
    cores   = 4, seed = 20260909,
    control = list(adapt_delta = 0.95),
    refresh = 0
  )
  qs2::qs_save(malli, polku_malli)
}
malli <- qs2::qs_read(polku_malli)

# Konvergenssin tarkistus. Nama kolme ovat minimivaatimus ennen kuin
# posteriorijakaumasta saa sanoa yhtaan mitaan.
diag <- brms::nuts_params(malli)
divergenssit <- sum(diag$Value[diag$Parameter == "divergent__"])
rhat_max     <- max(brms::rhat(malli), na.rm = TRUE)
ess_min      <- min(brms::neff_ratio(malli), na.rm = TRUE)

cat("Divergensseja:", divergenssit,
    "| suurin R-hat:", round(rhat_max, 4),
    "| pienin ESS-suhde:", round(ess_min, 3), "\n")

stopifnot(divergenssit == 0, rhat_max < 1.01, ess_min > 0.1)

posteriori <- brms::as_draws_df(malli) |>
  as_tibble() |>
  select(starts_with("b_manner")) |>
  pivot_longer(everything(), names_to = "manner", values_to = "log2_r") |>
  mutate(
    manner  = gsub("^b_manner", "", manner),
    kerroin = 2^log2_r
  )
```

```{r}
#| label: fig-posteriori
#| fig-cap: "Bayesilaisen mallin posteriorijakaumat mantereiden tyypilliselle vääristymälle."
#| fig-height: 4.5

ggplot(posteriori, aes(x = kerroin, y = reorder(manner, kerroin))) +
  ggdist::stat_halfeye(.width = c(0.5, 0.95), fill = "#2a9d8f", alpha = 0.85) +
  geom_vline(xintercept = 1, colour = "#e63946", linetype = "dashed") +
  scale_x_continuous(trans = "log2", breaks = c(1, 1.5, 2, 3, 4, 6),
                     labels = function(x) paste0(gsub("\\.", ",", x), "\u00d7")) +
  labs(
    title    = "Sama kysymys bayesilaisittain",
    subtitle = "Harjanne = uskottavuusjakauma. \n Leveys kertoo epävarmuuden, sijainti kertoimen",
    x = "Tyypillinen näennäinen koko Mercatorin kartalla", y = NULL,
    caption = "brms, Student-t -jakauma, maakohtainen satunnaisvaikutus"
  ) +
  theme_kristian()
```

**Miten tätä kuvaa luetaan.** Toisin kuin edellisessä kuvassa, tässä ei ole
yksittäistä pistettä ja janaa vaan kokonainen harjanne. Harjanne on
uskottavuusjakauma: sen korkeus jokaisessa kohdassa kertoo, kuinka uskottava
kyseinen arvo on annetun aineiston valossa. Tämä on täsmälleen se, mitä
tarkoitan sloganilla "maailma on jakauma" — vastaus ei ole luku vaan jakauma
mahdollisista luvuista, ja jakauman leveys on yhtä tärkeä tieto kuin sen sijainti.

Vertaa tätä ja edellistä kuvaa: bootstrapin ja bayesilaisen mallin
johtopäätökset ovat samansuuntaiset. Se on hyvä merkki. Kun kaksi
menetelmällisesti erilaista lähestymistapaa antaa saman vastauksen, tulos ei ole
menetelmävalinnan artefakti.

---

## Miksi Mercator sitten valittiin? Suoran kurssin hinta

Nyt siirryn siihen puoleen tarinaa, joka useimmiten jää uutisoinnista kokonaan
pois. **Mercator ei ollut virhe.** Se oli erinomainen ratkaisu erittäin tärkeään
ongelmaan, ja tuo ongelma oli navigointi.

Mercatorin projektiolla on yksi ainutlaatuinen ominaisuus: **loksodromi eli
tasakulmaviiva piirtyy suorana viivana.** Loksodromi on reitti, jolla kompassin
lukema pysyy koko ajan samana. Purjelaivan navigaattorille tämä oli
mullistavaa: piirrä viivain kartalle lähtö- ja määräsataman välille, lue viivan
kulma, aseta ruori siihen kulmaan ja pysy siinä. Ei laskutoimituksia, ei jatkuvaa
kurssin korjausta, ei tähtitieteellistä osaamista.

Vaihtoehto on **ortodromi eli isoympyräreitti**, joka on lyhin mahdollinen reitti
pallon pinnalla. Se on lyhyempi, mutta sen seuraaminen vaatii kompassisuunnan
jatkuvaa muuttamista.

Kysymys kuuluu: **kuinka paljon pidempi loksodromi oikeasti on?** Sitä ei ole
tapana kysyä, koska vastaus on jakauma.

```{r}
#| label: loksodromi

# Isoympyraetaisyys (haversine)
etaisyys_ortodromi <- function(lon1, lat1, lon2, lat2, R = R_MAA) {
  rad <- pi / 180
  dphi <- (lat2 - lat1) * rad
  dlam <- (lon2 - lon1) * rad
  a <- sin(dphi / 2)^2 + cos(lat1 * rad) * cos(lat2 * rad) * sin(dlam / 2)^2
  2 * R * asin(pmin(sqrt(a), 1))
}

# Loksodromietaisyys isometrisen leveyden avulla
etaisyys_loksodromi <- function(lon1, lat1, lon2, lat2, R = R_MAA) {
  rad  <- pi / 180
  phi1 <- lat1 * rad; phi2 <- lat2 * rad
  dphi <- phi2 - phi1
  dlam <- (lon2 - lon1) * rad
  dlam <- ((dlam + pi) %% (2 * pi)) - pi        # lyhin suunta
  dpsi <- log(tan(pi / 4 + phi2 / 2) / tan(pi / 4 + phi1 / 2))
  q <- ifelse(abs(dpsi) > 1e-12, dphi / dpsi, cos(phi1))
  R * sqrt(dphi^2 + q^2 * dlam^2)
}

# Validointi: paivantasaajaa pitkin loksodromi = ortodromi
stopifnot(abs(etaisyys_loksodromi(0, 0, 90, 0) - etaisyys_ortodromi(0, 0, 90, 0)) < 1)
# Validointi: samaa meridiaania pitkin myos yhta pitkat
stopifnot(abs(etaisyys_loksodromi(20, -30, 20, 40) - etaisyys_ortodromi(20, -30, 20, 40)) < 1)
# Loksodromi ei koskaan lyhyempi
set.seed(99)
tst <- tibble(a = runif(5000, -180, 180), b = asin(runif(5000, -1, 1)) * 180 / pi,
              c = runif(5000, -180, 180), d = asin(runif(5000, -1, 1)) * 180 / pi)
stopifnot(all(etaisyys_loksodromi(tst$a, tst$b, tst$c, tst$d) >=
              etaisyys_ortodromi(tst$a, tst$b, tst$c, tst$d) - 1))

cat("Loksodromifunktion validointi lapaisty.\n")
```

```{r}
#| label: loksodromi-jakauma

set.seed(1569)   # Mercatorin kartan julkaisuvuosi
N_REITTI <- 200000

reitit <- tibble(
  lon1 = runif(N_REITTI, -180, 180),
  lat1 = asin(runif(N_REITTI, -1, 1)) * 180 / pi,
  lon2 = runif(N_REITTI, -180, 180),
  lat2 = asin(runif(N_REITTI, -1, 1)) * 180 / pi
) |>
  mutate(
    d_orto = etaisyys_ortodromi(lon1, lat1, lon2, lat2) / 1000,
    d_lokso = etaisyys_loksodromi(lon1, lat1, lon2, lat2) / 1000,
    ylimaara = d_lokso / d_orto - 1
  ) |>
  filter(d_orto > 100, is.finite(ylimaara))

stopifnot(all(reitit$ylimaara >= -1e-6))

reitit <- reitit |>
  mutate(pituusluokka = cut(
    d_orto,
    breaks = c(0, 1000, 3000, 6000, 10000, 20100),
    labels = c("alle 1 000 km", "1 000\u20133 000 km", "3 000\u20136 000 km",
               "6 000\u201310 000 km", "yli 10 000 km")
  ))

lokso_yht <- reitit |>
  group_by(pituusluokka) |>
  summarise(
    n = n(),
    mediaani = median(ylimaara),
    p75 = quantile(ylimaara, 0.75),
    p95 = quantile(ylimaara, 0.95),
    .groups = "drop"
  )

lokso_yht |>
  transmute(
    `Reitin pituus` = pituusluokka,
    `Reittejä` = format(n, big.mark = " "),
    `Ylimääräinen matka, mediaani` = percent(mediaani, accuracy = 0.1),
    `75. persentiili` = percent(p75, accuracy = 0.1),
    `95. persentiili` = percent(p95, accuracy = 0.1)
  ) |>
  knitr::kable(caption = "Kuinka paljon pidempi suora kompassikurssi on lyhimpään reittiin verrattuna")
```

```{r}
#| label: fig-loksodromi
#| fig-cap: "Suoran kompassikurssin hinta reitin pituuden funktiona."
#| fig-height: 5.5

# Luokiteltu puolisilmakuvaaja ei toimi tassa: ylimaarainen matka on nollassa
# kiinni valtaosalla reitteja, jolloin tiheysestimaatista tulee nakymattoman
# kapea piikki. Piirretaan sen sijaan kvantiilivyohykkeet jatkuvana.

BIN_LEVEYS <- 500   # km

vyohykkeet <- reitit |>
  mutate(bin = floor(d_orto / BIN_LEVEYS) * BIN_LEVEYS + BIN_LEVEYS / 2) |>
  group_by(bin) |>
  filter(n() >= 200) |>          # ohuet reunabinit pois
  summarise(
    n   = n(),
    p05 = quantile(ylimaara, 0.05),
    p25 = quantile(ylimaara, 0.25),
    p50 = quantile(ylimaara, 0.50),
    p75 = quantile(ylimaara, 0.75),
    p95 = quantile(ylimaara, 0.95),
    .groups = "drop"
  )

stopifnot(nrow(vyohykkeet) > 20, all(vyohykkeet$p05 >= 0))

# Toinen paneeli: kuinka suuri osuus reiteista jaa alle viiden prosentin
# ylimaaran. Tama on se luku, joka ratkaisi asian 1500-luvun navigaattorille.
osuudet <- reitit |>
  mutate(bin = floor(d_orto / BIN_LEVEYS) * BIN_LEVEYS + BIN_LEVEYS / 2) |>
  group_by(bin) |>
  filter(n() >= 200) |>
  summarise(osuus_alle_5 = mean(ylimaara < 0.05), .groups = "drop")

pA <- ggplot(vyohykkeet, aes(x = bin)) +
  geom_ribbon(aes(ymin = p05, ymax = p95), fill = "#457b9d", alpha = 0.25) +
  geom_ribbon(aes(ymin = p25, ymax = p75), fill = "#457b9d", alpha = 0.45) +
  geom_line(aes(y = p50), colour = "#f4a261", linewidth = 1.1) +
  geom_hline(yintercept = 0.05, colour = "#e63946",
             linetype = "dashed", linewidth = 0.6) +
  annotate("text", x = max(vyohykkeet$bin), y = 0.052,
           label = "5 %", hjust = 1, vjust = 0, colour = "#e63946", size = 3.4) +
  scale_x_continuous(labels = function(x) format(x, big.mark = " ")) +
  scale_y_continuous(
    trans  = "sqrt",                     # neliojuuriasteikko: pieni pää auki
    breaks = c(0, 0.01, 0.05, 0.1, 0.2, 0.4, 0.6),
    labels = percent_format(accuracy = 1)
  ) +
  labs(
    title    = "Suoran kompassikurssin hinta kasvaa matkan mukana",
    subtitle = paste0(
      "Oranssi viiva = mediaani. Tumma vyöhyke = keskimmäiset 50 %, ",
      "vaalea = keskimmäiset 90 %."
    ),
    x = NULL, y = "Ylimääräinen matka"
  ) +
  theme_kristian()

pB <- ggplot(osuudet, aes(x = bin, y = osuus_alle_5)) +
  geom_line(colour = "#2a9d8f", linewidth = 1.1) +
  geom_hline(yintercept = 0.5, colour = "grey50", linetype = "dotted") +
  scale_x_continuous(labels = function(x) format(x, big.mark = " ")) +
  scale_y_continuous(labels = percent, limits = c(0, 1)) +
  labs(
    x = "Reitin pituus (km)",
    y = "Osuus reiteistä,\njoilla hukka alle 5 %"
  ) +
  theme_kristian()

(pA / pB) +
  plot_layout(heights = c(2.2, 1)) +
  plot_annotation(
    caption = "200 000 satunnaista reittiparia maapallon pinnalla, tasa-aluepainotettu otanta"
  ) &
  theme_kristian()
```

**Miten tätä kuvaa luetaan.** Jokainen harjanne vastaa yhtä reitinpituusluokkaa.
Pystyakselilla on se, kuinka monta prosenttia pidempi suora kompassikurssi on
verrattuna lyhimpään mahdolliseen reittiin. Nolla tarkoittaisi, että hukkaa ei
synny lainkaan. Harjanteen leveys kertoo, kuinka paljon tulos vaihtelee reitistä
toiseen: lyhyillä reiteillä lähes kaikki reitit ovat lähellä nollaa, mutta
pitkillä reiteillä hajonta kasvaa rajusti.

Tässä on Mercatorin puolustus numeroina. Lyhyillä ja keskipitkillä reiteillä
suoran kompassikurssin hinta on tyypillisesti muutamia prosentteja. 1500-luvun
purjelaivalle tuo muutaman prosentin lisämatka oli **täysin merkityksetön**
verrattuna siihen etuun, että navigointi muuttui viivaimen ja kompassin
tehtäväksi. Isoympyräreitin laskeminen käsin pallotrigonometrialla oli
aikansa huipputiedettä.

::: {.callout-note title="Faktalaatikko 5: Web Mercator ja se, miksi Mercator ei ole poistunut"}
Mercatorin projektio ei elä pelkästään historiasta. Käytännössä jokainen
verkkokartta — Google Maps, OpenStreetMap, Bing, useimmat mobiilisovellukset —
käyttää muunnelmaa nimeltä **Web Mercator** (EPSG:3857). Sen leveyspiirialue
katkaistaan noin ±85,05 asteeseen, koska muuten kartta olisi äärettömän korkea.

**Battersby, Finn, Usery & Yamamoto (2014)** analysoivat, miksi Web Mercator
syrjäytti muut vaihtoehdot verkkokartoissa. Keskeiset syyt ovat teknisiä:
konformisuus tarkoittaa, että kartta näyttää oikealta millä tahansa
zoomaustasolla, kadut kohtaavat oikeissa kulmissa, eikä kuvaa tarvitse laskea
uudelleen kun käyttäjä zoomaa. Lisäksi projektio on laskennallisesti erittäin
kevyt, mikä 2000-luvun alun palvelinkapasiteetilla oli ratkaisevaa.

**Vastaskenaario:** jos verkkokartat käyttäisivät Equal Earthia, katujen kulmat
piirtyisivät väärin ja korttelit vinoutuisivat sitä enemmän, mitä kauempana
päiväntasaajasta ollaan. Suomessa, jossa vääristymä olisi merkittävä,
kaupunkinavigointi kärsisi konkreettisesti. YK:n suositus koskeekin
maailmankarttoja — ei paikallista navigointia. Tätä eroa ei uutisoinnissa
juuri tehdä, ja se on eron ymmärtämisen kannalta olennainen.

*Lähde:* Battersby, S. E., Finn, M. P., Usery, E. L. & Yamamoto, K. H. (2014).
Implications of web Mercator and its use in online mapping. *Cartographica*,
49(2), 85–101.
:::

---

## Vastaskenaariot: mitä olisi voinut olla toisin

Nyt tehdään se, mitä tässä blogissa aina tehdään: kysytään, mitä olisi tapahtunut
toisenlaisilla valinnoilla. Vastaskenaario on paras tapa tehdä valinnan hinta
näkyväksi, koska se pakottaa vertaamaan johonkin konkreettiseen vaihtoehtoon
sen sijaan että vertailtaisiin abstraktiin "täydellisyyteen", jota ei ole
olemassa.

### Vastaskenaario 1: entä jos maailma olisi valinnut Gall–Petersin?

1970- ja 80-luvuilla käytiin kiivas julkinen kiista, jossa saksalainen
historioitsija Arno Peters vaati Mercatorin korvaamista pinta-alatarkalla
projektiolla. Monet järjestöt, kuten UNESCO ja useat kehitysyhteistyöjärjestöt,
ottivat sen käyttöön. Kartografit vastustivat kiivaasti. Miksi?

```{r}
#| label: cf-gallpeters

vertailu_cf1 <- vaaristymat |>
  filter(projektio %in% c("Gall-Peters", "Equal Earth", "Mollweide", "Eckert IV")) |>
  group_by(projektio) |>
  summarise(
    kulma_mediaani = median(omega),
    kulma_p90      = quantile(omega, 0.90),
    osuus_yli_30   = mean(omega > 30),
    .groups = "drop"
  ) |>
  arrange(kulma_mediaani)

vertailu_cf1 |>
  transmute(
    Projektio = projektio,
    `Kulmavirhe, mediaani` = paste0(formatC(kulma_mediaani, digits = 1, format = "f"), "\u00b0"),
    `Kulmavirhe, 90 %`     = paste0(formatC(kulma_p90, digits = 1, format = "f"), "\u00b0"),
    `Osuus maa-alasta, jossa yli 30°` = percent(osuus_yli_30, accuracy = 0.1)
  ) |>
  knitr::kable(caption = "Pinta-alatarkkojen projektioiden muotovirheet")
```

Kaikki neljä ovat täsmälleen yhtä hyviä pinta-aloissa — mutta niiden muotovirheet
eroavat merkittävästi. Gall–Peters venyttää tropiikin pystysuuntaan ja litistää
napa-alueet vaakasuuntaan. Se on syy siihen, miksi kartografit inhosivat sitä ja
miksi se ei koskaan levinnyt laajaan käyttöön kiistan kiivaudesta huolimatta.

**Vastaskenaarion johtopäätös:** jos Gall–Peters olisi voittanut 1980-luvulla,
pinta-alakiista olisi ratkennut mutta muotokiista olisi alkanut. Equal Earthin
todellinen saavutus on, että se saavuttaa saman pinta-alatarkkuuden
huomattavasti pienemmällä muotovirheellä. Se on paras vastaus kysymykseen
"miksi juuri Equal Earth eikä jokin vanha pinta-alatarkka projektio".

### Vastaskenaario 2: entä jos kartta olisi keskitetty ihmisten mukaan?

Kaikki maailmankartat keskitetään käytännössä Greenwichin nollameridiaaniin.
Se ei ole matemaattinen välttämättömyys vaan historiallinen sopimus vuodelta
1884. Equal Earthin muotovirhe kasvaa sitä suuremmaksi, mitä kauempana kartan
keskimeridiaanista ollaan. Mikä olisi **väestön kannalta optimaalinen**
keskimeridiaani?

```{r}
#| label: cf-keskimeridiaani

testi_lon0 <- seq(-180, 175, by = 5)

kohdat <- maapisteet |>
  inner_join(select(painot, ISO3_CODE, paino), by = "ISO3_CODE") |>
  slice_sample(n = 20000)

stopifnot(nrow(kohdat) == 20000, all(kohdat$paino > 0))

koord_k <- as.matrix(kohdat[, c("lon", "lat")])

# Kartan takasauma on kohdassa lon_0 + 180. Numeerinen derivaatta hyppaa siina,
# joten sen valittomassa laheisyydessa olevat pisteet on jatettava pois.
# Poisjaava kaista on 1 aste 360:sta, eli vaikutus tuloksiin on olematon.
optimointi <- map_dfr(testi_lon0, function(l0) {
  crs <- sprintf("+proj=eqearth +lon_0=%g +R=6371007 +no_defs", l0)

  suht_lon <- ((koord_k[, 1] - l0 + 180) %% 360) - 180
  ok <- abs(abs(suht_lon) - 180) > 0.5

  v <- laske_vaaristymat(koord_k[ok, , drop = FALSE], crs)
  stopifnot(all(is.finite(v$omega)))

  tibble(
    lon_0 = l0,
    n_kaytetty = sum(ok),
    kulma_painotettu = weighted.mean(v$omega, kohdat$paino[ok]),
    kulma_maa_ala    = mean(v$omega)
  )
})

stopifnot(min(optimointi$n_kaytetty) > 19800)

paras_vaesto <- optimointi$lon_0[which.min(optimointi$kulma_painotettu)]
paras_ala    <- optimointi$lon_0[which.min(optimointi$kulma_maa_ala)]
greenwich    <- optimointi |> filter(lon_0 == 0)

cat("Vaestopainotettu optimi:", paras_vaesto, "astetta\n")
cat("Maa-alapainotettu optimi:", paras_ala, "astetta\n")
cat("Greenwich (nykyinen), vaestopainotettu kulmavirhe:",
    round(greenwich$kulma_painotettu, 2), "astetta\n")
cat("Optimi, vaestopainotettu kulmavirhe:",
    round(min(optimointi$kulma_painotettu), 2), "astetta\n")
cat("Parannus:",
    percent(1 - min(optimointi$kulma_painotettu) / greenwich$kulma_painotettu,
            accuracy = 0.1), "\n")
```

```{r}
#| label: fig-keskimeridiaani
#| fig-cap: "Equal Earthin muotovirhe kartan keskikohdan funktiona."
#| fig-height: 4.5

optimointi_pitka <- optimointi |>
  select(-n_kaytetty) |>
  pivot_longer(c(kulma_painotettu, kulma_maa_ala),
               names_to = "painotus", values_to = "kulmavirhe") |>
  mutate(painotus = recode(painotus,
                           kulma_painotettu = "Väestöpainotettu",
                           kulma_maa_ala    = "Maapinta-alapainotettu"))

ggplot(optimointi_pitka, aes(x = lon_0, y = kulmavirhe, colour = painotus)) +
  geom_line(linewidth = 1.1) +
  geom_vline(xintercept = 0, colour = "#e63946", linetype = "dashed") +
  annotate("text", x = 3, y = max(optimointi_pitka$kulmavirhe),
           label = "Greenwich", hjust = 0, colour = "#e63946", size = 3.4) +
  scale_x_continuous(breaks = seq(-180, 180, 60),
                     labels = function(x) paste0(x, "\u00b0")) +
  scale_y_continuous(labels = function(x) paste0(round(x, 1), "\u00b0")) +
  scale_colour_manual(values = c("Väestöpainotettu" = "#2a9d8f",
                                 "Maapinta-alapainotettu" = "#f4a261")) +
  labs(
    title    = "Kartan keskikohdan valinta on mitattava päätös",
    subtitle = "Keskimääräinen muotovirhe Equal Earthilla eri keskimeridiaaneilla",
    x = "Kartan keskimeridiaani", y = "Keskimääräinen kulmavirhe",
    colour = NULL
  ) +
  theme_kristian()
```

**Miten tätä kuvaa luetaan.** Vaaka-akselilla on se, minkä pituuspiirin kohdalle
kartta keskitetään. Pystyakselilla on siitä seuraava keskimääräinen muotovirhe.
Mitä alempana käyrä on, sitä parempi kyseinen keskitys on. Punainen katkoviiva on
nykyinen valinta, Greenwich. Kaksi käyrää vastaavat kahta eri kysymystä:
vihreä painottaa ihmisiä, oranssi maapinta-alaa. Huomaa, että käyrät eivät ole
minimissään samassa kohdassa — kysymyksenasettelu määrää vastauksen.

Tämä on hyvä esimerkki siitä, että karttavalinnassa on **useampi kuin yksi
poliittinen päätös**. Projektion valinta on ollut uutisissa. Keskimeridiaanin
valinta ei ole, vaikka sillä on mitattava vaikutus siihen, kenen alue piirtyy
kartalle hyvin ja kenen huonosti.

### Vastaskenaario 3: entä jos standardileveyspiiri valittaisiin väestön mukaan?

Gall–Petersin projektio on erikoistapaus **sylinterisestä pinta-alaprojektiosta**,
jonka ainoa parametri on ns. standardileveyspiiri: se leveyspiiri, jolla muodot
ovat täsmälleen oikein. Peters valitsi 45 astetta. Mitä tapahtuisi muilla
valinnoilla?

```{r}
#| label: cf-latts

testi_lat <- seq(0, 75, by = 1)

lat_optimointi <- map_dfr(testi_lat, function(lt) {
  crs <- sprintf("+proj=cea +lat_ts=%g +lon_0=0 +R=6371007 +no_defs", lt)
  v <- laske_vaaristymat(koord_k, crs)
  tibble(
    lat_ts = lt,
    kulma_painotettu = weighted.mean(v$omega, kohdat$paino),
    kulma_maa_ala    = mean(v$omega)
  )
})

paras_lat_vaesto <- lat_optimointi$lat_ts[which.min(lat_optimointi$kulma_painotettu)]
paras_lat_ala    <- lat_optimointi$lat_ts[which.min(lat_optimointi$kulma_maa_ala)]
peters <- lat_optimointi |> filter(lat_ts == 45)

cat("Petersin valinta (45 astetta), vaestopainotettu kulmavirhe:",
    round(peters$kulma_painotettu, 2), "\n")
cat("Vaestopainotettu optimi:", paras_lat_vaesto, "astetta, kulmavirhe:",
    round(min(lat_optimointi$kulma_painotettu), 2), "\n")
cat("Maa-alapainotettu optimi:", paras_lat_ala, "astetta\n")
```

```{r}
#| label: fig-latts
#| fig-cap: "Sylinterisen pinta-alaprojektion muotovirhe standardileveyspiirin funktiona."
#| fig-height: 4.5

lat_pitka <- lat_optimointi |>
  pivot_longer(c(kulma_painotettu, kulma_maa_ala),
               names_to = "painotus", values_to = "kulmavirhe") |>
  mutate(painotus = recode(painotus,
                           kulma_painotettu = "Väestöpainotettu",
                           kulma_maa_ala    = "Maapinta-alapainotettu"))

ggplot(lat_pitka, aes(x = lat_ts, y = kulmavirhe, colour = painotus)) +
  geom_line(linewidth = 1.1) +
  geom_vline(xintercept = 45, colour = "#e63946", linetype = "dashed") +
  annotate("text", x = 46, y = max(lat_pitka$kulmavirhe),
           label = "Petersin valinta", hjust = 0, colour = "#e63946", size = 3.4) +
  scale_x_continuous(labels = function(x) paste0(x, "\u00b0")) +
  scale_y_continuous(labels = function(x) paste0(round(x, 1), "\u00b0")) +
  scale_colour_manual(values = c("Väestöpainotettu" = "#2a9d8f",
                                 "Maapinta-alapainotettu" = "#f4a261")) +
  labs(
    title    = "Petersin valinta ei ollut optimaalinen kummallakaan mittarilla",
    subtitle = "Sylinterinen pinta-alaprojektio: muotovirhe standardileveyspiirin mukaan",
    x = "Standardileveyspiiri", y = "Keskimääräinen kulmavirhe", colour = NULL
  ) +
  theme_kristian()
```

Tämä on hyvä esimerkki siitä, mitä numerot voivat tehdä poliittiselle
väittelylle. Petersin kartta esitettiin 1970-luvulla ainoana oikeudenmukaisena
vaihtoehtona, ja sen parametrivalintaa ei juuri kyseenalaistettu. Kun sama
projektioperhe optimoidaan eksplisiittisellä kriteerillä, käy ilmi, että valinta
oli mielivaltainen. Ja tässä on olennainen huomio: **argumentti "pinta-alat
oikein" ei riitä määrittämään yhtä karttaa.** Pinta-alatarkkoja projektioita on
ääretön määrä, ja niiden välillä valitseminen vaatii jonkin *toisen* kriteerin.
Se toinen kriteeri on aina arvovalinta.

### Vastaskenaario 4: entä jos kouluihin valittaisiin kompromissiprojektio?

Yhdysvaltain National Geographic Society käyttää maailmankartoissaan Winkel
Tripeliä, ei Equal Earthia eikä Mercatoria. Miten se pärjää?

```{r}
#| label: cf-winkel

vertailu_cf4 <- vaaristymat |>
  filter(projektio %in% c("Mercator", "Equal Earth", "Winkel Tripel",
                          "Robinson", "Natural Earth")) |>
  group_by(projektio) |>
  summarise(
    pa_p05  = quantile(r_pinta_ala, 0.05),
    pa_p95  = quantile(r_pinta_ala, 0.95),
    pa_suhde = pa_p95 / pa_p05,
    om_med  = median(omega),
    om_p95  = quantile(omega, 0.95),
    .groups = "drop"
  ) |>
  arrange(pa_suhde)

vertailu_cf4 |>
  transmute(
    Projektio = projektio,
    `Pinta-alojen ylin/alin -suhde` = paste0(formatC(pa_suhde, digits = 1, format = "f"), "\u00d7"),
    `Kulmavirhe, mediaani` = paste0(formatC(om_med, digits = 1, format = "f"), "\u00b0"),
    `Kulmavirhe, 95 %` = paste0(formatC(om_p95, digits = 1, format = "f"), "\u00b0")
  ) |>
  knitr::kable(caption = "Kompromissiprojektiot Mercatorin ja Equal Earthin välissä")
```

Kompromissiprojektiot tekevät täsmälleen sen, mitä nimi lupaa. Winkel Tripel ja
Robinson vääristävät pinta-aloja selvästi vähemmän kuin Mercator ja muotoja
selvästi vähemmän kuin Equal Earth — mutta kumpaakaan ne eivät saa oikein.

**Vastaskenaarion johtopäätös:** jos tavoite on "kartta, joka ei valehtele
pahasti missään", kompromissiprojektio on puolustettavissa. Jos tavoite on
"kartta, jonka pinta-aloista voi lukea totuuden", vain pinta-alatarkka kelpaa.
YK:n päätös valitsi jälkimmäisen. Se on **arvovalinta, ei tekninen totuus**, ja
juuri siksi siitä äänestettiin eikä sitä laskettu.

---

## Yhteenveto: mitä tästä jää käteen

Kootaan langat yhteen.

1. **Jokainen tasokartta on väärä.** Gaussin Theorema Egregium takaa sen. Ei ole
   olemassa parasta karttaa, on vain kartta, joka on paras johonkin tarkoitukseen.

2. **Mercator vääristää pinta-aloja systemaattisesti ja voimakkaasti.**
   Vääristymä ei ole yksi luku vaan jakauma, jonka ylä- ja alapään ero on
   monikymmenkertainen.

3. **Kampanjan iskulause "Afrikka ja Grönlanti näyttävät samankokoisilta" ei
   kestä tarkkaa tarkastelua** — mutta sen taustalla oleva väite Mercatorin
   systemaattisesta vääristymästä kestää.

4. **Väestöpainotettuna Mercator on paljon vähemmän paha.** Suurin osa
   maailman ihmisistä asuu alueilla, joissa vääristymä on maltillinen. Mercatorin
   todellinen ongelma on se, että se antaa muutamalle harvaan asutulle
   pohjoiselle alueelle suhteettoman visuaalisen painoarvon.

5. **Equal Earth maksaa pinta-alatarkkuutensa muodoissa**, ja muotovirhe on
   suurin juuri kartan reunoilla ja korkeilla leveyspiireillä.

6. **Mercator ei ollut virhe.** Se ratkaisi navigointiongelman erinomaisesti, ja
   suoran kompassikurssin hinta oli tyypillisesti muutamia prosentteja.

7. **Pinta-alatarkkuus ei määrää yhtä karttaa.** Niitä on ääretön määrä, ja
   niiden välillä valitaan jollakin toisella kriteerillä, joka on aina
   arvovalinta.

8. **Karttavalinnassa on useampi kuin yksi poliittinen päätös.** Keskimeridiaanin
   valinta on niistä toinen, ja siitä ei keskustella lainkaan, vaikka sen
   vaikutus on mitattava.

Jos yksi asia jää mieleen, olkoon se tämä: **kun joku esittää yhden luvun,
kysy mikä jakauma sen takana on ja millä painotuksella se on laskettu.**
Karttaprojektioiden tapauksessa vastaus muuttuu radikaalisti sen mukaan,
lasketaanko neliökilometrejä vai ihmisiä.

---

## Miten tätä käytetään yrityksessä

Tämä ei ollut myyntipostaus, mutta olisi epärehellistä olla sanomatta ääneen,
että sama matematiikka tulee vastaan yritysdatassa joka viikko. Tässä
konkreettiset kohdat, joissa olen nähnyt täsmälleen tämän ilmiön:

**1. Koneoppimisen dimensioreduktio on karttaprojektio.** Kun ajat
UMAP- tai t-SNE-visualisoinnin asiakassegmenteistä, teet täsmälleen saman asian:
kuvaat korkeaulotteisen avaruuden kaksiulotteiselle tasolle. Ja täsmälleen sama
Theorema Egregium pätee — et voi säilyttää sekä paikallisia että globaalisia
etäisyyksiä. t-SNE valitsee paikalliset (kuin Mercator kulmat), MDS valitsee
globaalit (kuin Equal Earth pinta-alat). **Klusterien koko t-SNE-kuvassa ei
tarkoita mitään**, aivan kuten Grönlannin koko Mercatorilla ei tarkoita mitään.
Tämä on yleisimpiä virheitä, joita näen data-esityksissä.

**2. Karttavisualisointi liiketoimintadatassa.** Kun piirrät myyntiluvut
Suomen kartalle värialueina, Lapin kunnat vievät valtavan osan pinta-alasta ja
Helsinki mikroskooppisen — vaikka asiakkaista valtaosa on Helsingissä. Katsojan
silmä painottaa pinta-alaa, ei asiakasmäärää. Ratkaisuja on: kartogrammi, jossa
alueiden koko skaalataan asiakasmäärään, tai heksakartta, jossa jokainen alue on
samankokoinen. Molemmat ovat "vääriä" karttoja, jotka viestivät oikeamman asian.

**3. Mittariston normalisointi.** Kysymys "mikä on oikea painotus" on
täsmälleen sama kuin tässä postauksessa. Onko toimipisteen suoritus
per neliömetri, per työntekijä vai per asiakas? Jokainen näistä antaa
eri paremmuusjärjestyksen, jokainen on puolustettavissa, eikä yksikään ole
"oikea". Yleisin virhe on valita painotus kertomatta siitä — jolloin
mittarista tulee salaa poliittinen väline.

**4. Riskimalleissa asteikkovalinta on projektiovalinta.** Kun luottoriskimallissa
raportoidaan PD:tä, valinta lineaarisen ja logit-asteikon välillä on täsmälleen
sama päätös kuin Mercator vs. Equal Earth: toinen säilyttää suhteelliset erot
matalilla arvoilla, toinen absoluuttiset erot. Väärä valinta piilottaa
riskikeskittymän täsmälleen kuten Mercator piilottaa Afrikan koon.

**5. Kysy jokaisesta luvusta, mikä jakauma sen takana on.** Tämä on sen
arvoinen, että sen voi tehdä johtoryhmän käytännöksi. "Keskimääräinen
läpimenoaika on 4 päivää" on Mercator-tason tieto. "Puolet menee alle kahdessa
päivässä, mutta joka kymmenes kestää yli kolme viikkoa" on Equal Earth -tason
tieto. Jälkimmäinen kertoo, mihin resurssit kannattaa laittaa.

Jos organisaatiossanne on datavisualisointeja tai mittaristoja, joissa epäilette
tällaista piilotettua painotusvalintaa, se on tyypillisesti puolen päivän
tarkastelu — ja tulos on lähes aina, että vähintään yksi keskeinen mittari
kertoo eri tarinan kuin sen oli tarkoitus kertoa. Otan mielelläni tuollaisen
tarkastelun tehtäväksi.

---

## Lähteet

**Matemaattinen perusta**

- Gauss, C. F. (1827). Disquisitiones generales circa superficies curvas.
  *Commentationes Societatis Regiae Scientiarum Gottingensis Recentiores*, 6, 99–146.
- Tissot, N. A. (1881). *Mémoire sur la représentation des surfaces et les
  projections des cartes géographiques.* Gauthier-Villars, Pariisi.
- Snyder, J. P. (1987). *Map Projections: A Working Manual.* U.S. Geological
  Survey Professional Paper 1395.

**Projektiot ja niiden arviointi**

- Šavrič, B., Patterson, T. & Jenny, B. (2019). The Equal Earth map projection.
  *International Journal of Geographical Information Science*, 33(3), 454–465.
- Goldberg, D. M. & Gott, J. R. (2007). Flexion and skewness in map projections
  of the Earth. *Cartographica*, 42(4), 297–318.
- Battersby, S. E., Finn, M. P., Usery, E. L. & Yamamoto, K. H. (2014).
  Implications of web Mercator and its use in online mapping. *Cartographica*,
  49(2), 85–101.
- Canters, F. (2002). *Small-scale Map Projection Design.* Taylor & Francis.

**Kartat ja havaintokyky**

- Battersby, S. E. & Montello, D. R. (2009). Area estimation of world regions and
  the projection of the global-scale cognitive map. *Annals of the Association of
  American Geographers*, 99(2), 273–291.
- De Boeck, M. & Ooms, K. (2019). Evaluating young people's area estimation of
  countries and continents. *ISPRS International Journal of Geo-Information*,
  8(3), 125.
- Monmonier, M. (2004). *Rhumb Lines and Map Wars: A Social History of the
  Mercator Projection.* University of Chicago Press.

**Aineistot**

- GISCO / Eurostat: Countries 2020, resoluutio 1:20 milj. (`giscoR`-paketti)
- Maailmanpankki: World Development Indicators, indikaattori `SP.POP.TOTL`
- PROJ-kirjasto (versio `sf`-paketin kautta), projektiokaavat

**Uutislähteet**

- YK:n yleiskokouksen päätöslauselma 4.9.2026 (164–1, 6 pidättyi)
- Afrikan unionin tuki *Correct the Map* -kampanjalle, elokuu 2025
