---
title: "Kyläyhdistykset ensiavun tuottajina: faktoja ja todennäköisyyslaskentaa"
author: "Data Science -analyysi"
date: "2026-04-04"
categories:
  - simulaatio
  - ensihoito
  - maaseutu
  - data science
  - R
format:
  html:
    toc: true
    toc-depth: 3
    code-fold: true
    theme: cosmo
    fig-width: 9
    fig-height: 6
    self-contained: true
execute:
  warning: false
  message: false
lang: fi
slug: maallikoiden-ensihoito
draft: true
---

## Tausta

Keski-Suomen hyvinvointialue sai Valviralta harvinaisen huomautuksen ensivastetoiminnasta,
koska se oli täydentänyt ensihoidon toimintaa kyläyhdistysten vapaaehtoisilla
sydäniskuriryhmillä syrjäseuduilla. Valviran mukaan järjestely on lainvastainen:
se rikkoo sosiaali- ja terveydenhuollon järjestämislakia, koska vapaaehtoistoiminta
ei täytä yksityisiltä terveydenhuollon palveluntuottajilta vaadittavia ehtoja.

Tässä kirjoituksessa tarkastelen aihetta **yksinomaan tilastojen ja lääketieteellisen
tutkimusnäytön kautta**, en tunnepuolen kautta.

---

##  Kuinka monta kyläyhdistystä Suomessa on?

Suomessa on noin **4 200 kyläyhdistystä ja -toimikuntaa** (Wikipedia / Suomen Kylät ry).
Näistä noin 3 100 on rekisteröityjä kyläyhdistyksiä ja noin 900 kylätoimikuntia.
Ne ovat järjestäytyneet 19 maakunnalliseksi kyläyhdistykseksi Suomen Kylät ry:n
kattojärjestön alle.

Keski-Suomen hyvinvointialueella toimi **22 vapaaehtoista sydäniskuriryhmää**,
joissa oli yhteensä **160 koulutettua vapaaehtoista** (YLE 2026).

```{r}
#| label: kylayhd-luvut
#| fig-cap: "Kyläyhdistykset Suomessa maakunnittain (arvio)"

library(tidyverse)
library(ggplot2)
library(dplyr)
library(scales)

# Arvio kyläyhdistysten jakaumasta maakunnittain
# Lähde: Suomen Kylät ry, Wikipedia (n ≈ 4200 yhteensä)
maakunnat <- data.frame(
  maakunta = c(
    "Uusimaa", "Varsinais-Suomi", "Satakunta", "Kanta-Häme",
    "Pirkanmaa", "Päijät-Häme", "Kymenlaakso", "Etelä-Karjala",
    "Etelä-Savo", "Pohjois-Savo", "Pohjois-Karjala", "Keski-Suomi",
    "Etelä-Pohjanmaa", "Pohjanmaa", "Keski-Pohjanmaa",
    "Pohjois-Pohjanmaa", "Kainuu", "Lappi", "Ahvenanmaa"
  ),
  kylayhd_arvio = c(
    280, 320, 200, 160, 280, 150, 130, 110,
    220, 280, 220, 260, 300, 160, 80,
    350, 90, 200, 10
  )
)

ggplot(maakunnat, aes(x = reorder(maakunta, kylayhd_arvio), y = kylayhd_arvio)) +
  geom_col(fill = "#2E7D32", alpha = 0.85) +
  coord_flip() +
  labs(
    title = "Kyläyhdistykset Suomessa maakunnittain",
    subtitle = "Arvio yhteensä n. 4 200 yhdistyksestä (Suomen Kylät ry)",
    x = NULL,
    y = "Kyläyhdistysten lukumäärä (arvio)"
  ) +
  theme_minimal(base_size = 13) +
  theme(
    plot.title = element_text(face = "bold"),
    axis.text.y = element_text(size = 10)
  )
```

**Keskeinen luku:** Keski-Suomessa toimii noin 260–280 kyläyhdistystä, joista 22:lla
oli sopimus sydäniskuritoiminnasta hyvinvointialueen kanssa. Se tarkoittaa, että
sopimus kattoi noin **8 %** alueen kyläyhdistyksistä.

---

## Ensivasteyksikköjen lukumäärä Suomessa

Palosuojelun edistämissäätiön tutkimuksen mukaan Suomessa on yhteensä noin
**545 ensivasteyksikköä** (2019 tiedot). Pelastuslaitoksilla on näistä **501 yksikköä**
(92 %), loput tuottavat muut toimijat.

Kaikki Suomen 20 sairaanhoitopiiriä ovat sisällyttäneet ensivastetoiminnan
ensihoidon palvelutasopäätökseen.

```{r}
#| label: ensivaste-rakenne
#| fig-cap: "Ensivasteyksiköiden tuottajat Suomessa"

library(ggplot2)

tuottajat <- data.frame(
  tuottaja = c("Pelastuslaitokset", "Muut toimijat\n(VPK, muu)"),
  lukumaara = c(501, 44),
  osuus = c(92, 8)
)

ggplot(tuottajat, aes(x = "", y = lukumaara, fill = tuottaja)) +
  geom_col(width = 1, color = "white", linewidth = 1.2) +
  coord_polar("y", start = 0) +
  scale_fill_manual(values = c("#1565C0", "#90CAF9")) +
  geom_text(aes(label = paste0(lukumaara, " kpl\n(", osuus, "%)")),
            position = position_stack(vjust = 0.5),
            size = 5, fontface = "bold", color = "white") +
  labs(
    title = "Ensivasteyksiköt Suomessa tuottajittain",
    subtitle = "Yhteensä n. 545 yksikköä (Palosuojelun edistämissäätiö, 2019)",
    fill = "Tuottaja"
  ) +
  theme_void(base_size = 13) +
  theme(
    plot.title = element_text(face = "bold", hjust = 0.5),
    plot.subtitle = element_text(hjust = 0.5),
    legend.position = "bottom"
  )
```

### Ensivasteyksiköiden alueellinen merkitys

Ensivasteyksikkö hälytetään Suomessa keskimäärin **7,2 %:iin** kiireellisistä
(A- ja B-luokan) tehtävistä. Alueellinen vaihtelu on suurta:

- **Vähiten käytetään** Länsi-Pohjan alueella: 2,2 % tehtävistä
- **Eniten käytetään** Kanta-Hämeessä: 14,9 % tehtävistä

Elottomuustehtäviä on kaikista ensivastetehtävistä noin **10 %**.

---

## Todennäköisyysmalli: kuolema viiveen funktiona

### Teoreettinen perusta

Lääketieteellinen kirjallisuus on johdonmukainen:

> *"Eloonjäämismahdollisuus laskee noin 10 prosenttia joka minuutti ennen hoidon aloitusta"*
> (Sydänliitto / Iltalehti 2019; Terveyskirjasto)

> *"Jos painelu-puhalluselvytys ja defibrillaatio käynnistyvät 3–5 minuutissa,
> tämä jopa kolminkertaistaa autettavan selviytymisen mahdollisuuksia"*
> (Terveyskirjasto / SPR)

> *"Jos elvytys ja sydäniskurin käyttö tapahtuu minuuteissa pysähdyksestä,
> jopa kolme neljästä selviää"*
> (Sydänliitto)

Nämä luvut koskevat erityisesti **äkkielottomuustehtäviä** (sydänpysähdys).

```{r}
#| label: selviytymismalli
#| fig-cap: "Selviytymistodennäköisyys sydänpysähdyksessä viiveen funktiona"

library(ggplot2)
library(dplyr)
library(knitr)


# Malli: eksponentiaalilasku 10 % / min perusselviytymistodennäköisyydestä
# Alkutodennäköisyys (0 min viive, välitön elvytys): ~75% (Sydänliitto)
# Lasku ~10 % per minuutti (absoluuttinen prosenttiyksikkö)
# Kirjallisuuden mukaan malli on eksponentiaalinen

surv_fn <- function(t, p0 = 0.75, lambda = 0.10) {
  p0 * exp(-lambda * t)
}

t <- seq(0, 20, by = 0.1)
df <- data.frame(
  aika_min = t,
  selviytyminen = surv_fn(t)
)

# Merkitään kriittiset pisteet
pisteet <- data.frame(
  aika = c(3, 5, 8, 12, 15),
  selviytyminen = surv_fn(c(3, 5, 8, 12, 15)),
  label = c(
    "3 min:\n~56%",
    "5 min:\n~45%",
    "8 min:\n~34%",
    "12 min:\n~23%",
    "15 min:\n~17%"
  )
)

# Syrjäseutualueen tyypillinen ambulanssiviive
amb_viive_min  <- 12  # syrjäseudulla
kylayhd_viive  <- 5   # kyläyhdistyksen vapaaehtoinen

ggplot(df, aes(x = aika_min, y = selviytyminen * 100)) +
  geom_ribbon(
    data = df %>% filter(aika_min >= 0, aika_min <= kylayhd_viive),
    aes(ymin = 0, ymax = selviytyminen * 100),
    fill = "#A5D6A7", alpha = 0.4
  ) +
  geom_ribbon(
    data = df %>% filter(aika_min >= kylayhd_viive, aika_min <= amb_viive_min),
    aes(ymin = 0, ymax = selviytyminen * 100),
    fill = "#FFCC80", alpha = 0.4
  ) +
  geom_line(color = "#B71C1C", linewidth = 1.5) +
  geom_vline(xintercept = kylayhd_viive, linetype = "dashed",
             color = "#2E7D32", linewidth = 1.1) +
  geom_vline(xintercept = amb_viive_min, linetype = "dashed",
             color = "#E65100", linewidth = 1.1) +
  annotate("text", x = kylayhd_viive + 0.2, y = 68,
           label = paste0("Kyläyhdistys\npaikalla: ", kylayhd_viive, " min\n(",
                          round(surv_fn(kylayhd_viive)*100), "%)"),
           hjust = 0, color = "#2E7D32", size = 4, fontface = "bold") +
  annotate("text", x = amb_viive_min + 0.2, y = 55,
           label = paste0("Ambulanssi\nsyrjäseudulla: ", amb_viive_min, " min\n(",
                          round(surv_fn(amb_viive_min)*100), "%)"),
           hjust = 0, color = "#E65100", size = 4, fontface = "bold") +
  scale_y_continuous(labels = function(x) paste0(x, "%"), limits = c(0, 80)) +
  scale_x_continuous(breaks = seq(0, 20, 2)) +
  labs(
    title = "Selviytymistodennäköisyys sydänpysähdyksessä",
    subtitle = "Malli perustuu Sydänliiton / SPR:n ja kansainvälisen kirjallisuuden lukuihin\n(~10 % lasku per minuutti, eksponentiaalinen)",
    x = "Viive sydänpysähdyksestä elvytyksen aloitukseen (minuuttia)",
    y = "Selviytymistodennäköisyys",
    caption = "Lähde: Sydänliitto, Terveyskirjasto, SPR"
  ) +
  theme_minimal(base_size = 13) +
  theme(
    plot.title = element_text(face = "bold"),
    panel.grid.minor = element_blank()
  )
```

---

## Monte Carlo -simulaatio: kyläyhdistyksen vaikutus

Simuloidaan **10 000 sydänpysähdystapausta** syrjäseudulla. Parametrit perustuvat
julkisiin tietoihin.

### Simulaation oletukset

| Parametri | Arvo | Lähde |
|---|---|---|
| Ambulanssin viive syrjäseudulla | Normaali(μ=12, σ=4) min | Pelastuslaitosten palvelutasopäätökset |
| Kyläyhdistyksen viive | Normaali(μ=5, σ=2) min | Arvio (lähiapu) |
| Selviytymisprosentti t=0 | 75 % | Sydänliitto |
| Selviytymislaskun nopeus | 10 % / min (eksp.) | Kansainvälinen kirjallisuus |
| Kyläyhdistys ehtii ensin | Keski-Suomen tiedot: 1 tapaus | Ensihoitopäällikkö Aunola, YLE |

```{r}
#| label: monte-carlo
#| fig-cap: "Simulaatio: selviytymistodennäköisyyksien jakauma"

set.seed(42)
n <- 10000

# Selviytymisfunktio
surv_fn <- function(t, p0 = 0.75, lambda = 0.10) {
  pmax(0, p0 * exp(-lambda * t))
}

# Simuloidaan ambulanssiviiveet (syrjäseutu)
amb_viive   <- pmax(1, rnorm(n, mean = 12, sd = 4))

# Simuloidaan kyläyhdistysviiveet
kyla_viive  <- pmax(0.5, rnorm(n, mean = 5, sd = 2))

# Kyläyhdistys ehtii ennen ambulanssia (yleensä kyllä, koska lähempänä)
kyla_ensin  <- kyla_viive < amb_viive   # loogisesti melkein aina TRUE

# Selviytymistodennäköisyys ilman kyläyhdistystä
surv_amb    <- surv_fn(amb_viive)

# Selviytymistodennäköisyys kyläyhdistyksen kanssa:
# Jos kyläyhdistys ehtii ensin, se aloittaa PPE -> hyödyntää nopeampaa viivettä
# Mutta: kyläyhdistys EI korvaa ambulanssia, ainoastaan aloittaa PPE
# -> käytetään kyläyhdistyksen viivettä PPE:n aloitukseen
surv_kyla_ppe <- ifelse(
  kyla_ensin,
  surv_fn(kyla_viive),   # PPE alkaa nopeammin
  surv_fn(amb_viive)     # ei eroa
)

# Data frameksi
df_sim <- data.frame(
  surv_amb       = surv_amb * 100,
  surv_kyla_ppe  = surv_kyla_ppe * 100
)

library(tidyr)
df_long <- pivot_longer(df_sim, cols = everything(),
                        names_to = "skenaario",
                        values_to = "selviytyminen_pct")

df_long$skenaario <- factor(df_long$skenaario,
  levels = c("surv_amb", "surv_kyla_ppe"),
  labels = c("Vain ambulanssi\n(syrjäseudun viive)",
             "Kyläyhdistys aloittaa PPE\n(ambulanssi saapuu myöhemmin)"))

library(ggplot2)
ggplot(df_long, aes(x = selviytyminen_pct, fill = skenaario)) +
  geom_histogram(binwidth = 2, alpha = 0.7, position = "identity", color = "white") +
  scale_fill_manual(values = c("#E53935", "#43A047")) +
  labs(
    title = "Monte Carlo -simulaatio: selviytymistodennäköisyyksien jakauma",
    subtitle = paste0("n = ", format(n, big.mark = " "),
                      " simuloitua sydänpysähdystapausta syrjäseudulla"),
    x = "Selviytymistodennäköisyys (%)",
    y = "Tapausten lukumäärä",
    fill = "Skenaario",
    caption = "Oletukset: amb. viive N(12,4) min, kyläyhdistys N(5,2) min, p0=75%, λ=0.10/min"
  ) +
  theme_minimal(base_size = 13) +
  theme(
    plot.title = element_text(face = "bold"),
    legend.position = "bottom",
    legend.title = element_blank()
  )
```

```{r}
#| label: sim-yhteenveto

# Lasketaan odotetut selviytyjät ja ero
mediaani_amb  <- median(surv_amb)
mediaani_kyla <- median(surv_kyla_ppe)
ero_abs       <- mediaani_kyla - mediaani_amb

# Yhteenvetotaulukko
yhteenveto <- data.frame(
  Skenaario = c("Vain ambulanssi (syrjäseudun viive)",
                "Kyläyhdistys aloittaa PPE + ambulanssi"),
  `Mediaaniviive (min)` = c(round(median(amb_viive), 1),
                             round(median(kyla_viive), 1)),
  `Mediaani selviyt. (%)` = c(round(mediaani_amb * 100, 1),
                               round(mediaani_kyla * 100, 1)),
  `Ero selviytymisessä` = c("—",
                             paste0("+", round(ero_abs * 100, 1), " %-yksikköä"))
)

knitr::kable(yhteenveto,
             caption = "Simulaation yhteenveto (mediaanit, n = 10 000)",
             col.names = c("Skenaario", "Mediaaniviive (min)",
                           "Mediaaniselviyt. (%)", "Ero"),
             align = c("l","r","r","r"))
```

Jatketaan täsä vielä pidemmälle ja rakennetaan spatiaalisella tilastotieteellä malli, jossa paremmnin huomioidaan alueellinen ulottuvuus ja vapaehtoisten merkitys siinä. 


## Todelliset ambulanssiviiveet Suomessa alueittain

Käytetään maasudun tulevaisuuden artikkelin ja STM:n dataa. (STM 2022, Maaseudun Tulevaisuus 2024) Sosiaali- ja terveysministeriön tuoreimmat (2022) tiedot ensihoidon tavoittamisajoista
osoittavat dramaattisen eron kaupungin ja maaseudun välillä:

- **Ydintaajama** (mediaani): 6 min 52 s
- **Maaseutu** (mediaani): 17 min 32 s
- **Lappi** (maaseutu, mediaani): 25 min 50 s
- **Maaseutu**: 90 %:lla tehtävistä apu saapui vasta 32 min 33 s kuluessa

```{r vasteajat-alueittain}
#| fig-cap: "Ambulanssin mediaanivasteajat Suomessa aluetyypeittäin ja maakunnittain (A+B-luokan tehtävät, 2022)"

# Todelliset STM-data 2022 (Maaseudun Tulevaisuus 2024, YLE A-studio)
# Mediaaniaika minuutteina, maaseutu (riskialue 4)
maaseutu_viiveet <- data.frame(
  alue = c(
    "Uusimaa", "Varsinais-Suomi", "Pirkanmaa",
    "Kanta-Häme", "Keski-Pohjanmaa", "Pohjanmaa (Vaasa)",
    "Keski-Suomi", "Etelä-Savo", "Pohjois-Savo",
    "Pohjois-Karjala", "Kainuu", "Lappi"
  ),
  mediaani_min = c(14.5, 17.0, 15.5, 15.5, 15.5, 15.0,
                   18.0, 20.0, 22.0, 22.0, 24.0, 25.8),
  p90_min = c(24.1, 30.0, 28.0, 27.0, 27.0, 26.0,
              33.0, 38.0, 42.0, 44.0, 50.0, 46.4),
  aluetyyppi = c(rep("Etelä/Länsi-Suomi", 6),
                 rep("Itä/Pohjois-Suomi", 6))
)

# Lisätään ydintaajama-referenssi
ref_df <- data.frame(
  alue = "Ydintaajama\n(koko Suomi)",
  mediaani_min = 6.87,
  p90_min = 11.47,
  aluetyyppi = "Referenssi"
)
plot_df <- bind_rows(ref_df, maaseutu_viiveet) %>%
  mutate(alue = reorder(alue, mediaani_min))

ggplot(plot_df, aes(x = alue, y = mediaani_min, fill = aluetyyppi)) +
  geom_col(alpha = 0.85) +
  geom_errorbar(aes(ymin = mediaani_min, ymax = p90_min),
                width = 0.3, color = "#333333", linewidth = 0.7) +
  geom_hline(yintercept = 8, linetype = "dashed", color = "#C62828", linewidth = 1) +
  annotate("text", x = 1, y = 8.4, label = "Tavoiteaika: 8 min",
           hjust = 0, color = "#C62828", fontface = "bold", size = 3.5) +
  scale_fill_manual(values = c("Referenssi" = "#1565C0",
                               "Etelä/Länsi-Suomi" = "#43A047",
                               "Itä/Pohjois-Suomi" = "#E65100")) +
  coord_flip() +
  scale_y_continuous(breaks = seq(0, 55, 5),
                     labels = function(x) paste0(x, " min")) +
  labs(
    title = "Ambulanssin tavoittamisaika maaseudulla alueittain",
    subtitle = "Pylväs = mediaani, jana = 90. persentiili. Punainen viiva = 8 min tavoite.\nLähde: STM 2022 / Maaseudun Tulevaisuus 2024",
    x = NULL,
    y = "Tavoittamisaika (min)",
    fill = "Alue"
  ) +
  theme_minimal(base_size = 12) +
  theme(
    plot.title = element_text(face = "bold"),
    legend.position = "bottom"
  )
```


> **Keskeinen havainto:** Keski-Suomessa maaseutualueen mediaaniviive on ~18 min.
> Lapissa 10 %:ssa tapauksista apu saapuu vasta yli **46 minuutin** kuluttua.
> Tavoiteaika (8 min) täyttyy asutulla maaseudulla vain murto-osassa tehtävistä.

---

## Spatiaalinen analyysi: yhden vapaaehtoisen kattama alue

###  Geometrinen malli

Keskeinen kysymys: **kuinka suuren alueen yksi kyläyhdistyksen jäsen voi kattaa?**

Oletus: Vapaaehtoinen ajaa henkilöautolla maaseututeitä (keskinopeus ~60 km/h).
Tavoite: Saavuttaa kohde ennen ambulanssia — tai ainakin aloittaa PPE välittömästi.

```{r spatial-kattavuus}
#| fig-cap: "Yhden vapaaehtoisen kattama alue eri reaktioajoilla (r = v × t)"

# Vapaaehtoisen nopeus maaseudulla (km/h)
nopeus_kmh <- 60

# Reaktioajat: aika hälytyksen vastaanottamisesta auton lähtöön
reaktioaika_min <- c(1, 2, 3, 5)

# Ambulanssin mediaaniviive Keski-Suomi (18 min)
# Vapaaehtoinen voi saapua: amb_viive - reaktioaika - ajoaika > 0
# => Max ajoaika = amb_viive - reaktioaika
# => Max säde r = nopeus * max_ajoaika

amb_viive_min <- 18  # Keski-Suomi mediaani

reaktio_df <- data.frame(
  reaktio_min = reaktioaika_min,
  max_ajoaika = amb_viive_min - reaktioaika_min,
  sade_km = (nopeus_kmh / 60) * (amb_viive_min - reaktioaika_min),
  pinta_ala_km2 = pi * ((nopeus_kmh / 60) * (amb_viive_min - reaktioaika_min))^2
)

# Suomen kylätiheys-konteksti:
# Suomi: 338 000 km2, n. 17 000 taajaan asuttua kylää/asutusaluetta
# Kyläyhdistyksiä: 4200 -> keskimääräinen vastuualue n. 80 km2

kylayhdistys_avg_km2 <- 338000 / 4200  # ~80.5 km2

ggplot(reaktio_df, aes(x = factor(reaktio_min), y = pinta_ala_km2, fill = factor(reaktio_min))) +
  geom_col(alpha = 0.85) +
  geom_hline(yintercept = kylayhdistys_avg_km2, linetype = "dashed",
             color = "#1565C0", linewidth = 1.2) +
  annotate("text", x = 0.55, y = kylayhdistys_avg_km2 + 15,
           label = paste0("Kyläyhdistyksen\nkeskimääräinen alue\n(~", round(kylayhdistys_avg_km2), " km²)"),
           hjust = 0, color = "#1565C0", size = 3.5, fontface = "bold") +
  geom_text(aes(label = paste0(round(pinta_ala_km2), " km²\n(r=", round(sade_km, 1), " km)")),
            vjust = -0.5, size = 3.5, fontface = "bold") +
  scale_fill_manual(values = c("#66BB6A", "#26A69A", "#FFA726", "#EF5350")) +
  scale_y_continuous(limits = c(0, 1100)) +
  labs(
    title = "Yhden vapaaehtoisen teoreettinen kattavuusympyrä",
    subtitle = paste0("Oletus: v = 60 km/h, ambulanssin viive = ", amb_viive_min,
                      " min (Keski-Suomi mediaani)\nVapaaehtoinen ehtii ennen ambulanssia"),
    x = "Reaktioaika hälytyksestä lähtöön (min)",
    y = "Kattama pinta-ala (km²)",
    fill = "Reaktioaika"
  ) +
  theme_minimal(base_size = 12) +
  theme(
    plot.title = element_text(face = "bold"),
    legend.position = "none"
  )
```

```{r kattavuus-taulukko}
kattavuus_tab <- reaktio_df %>%
  mutate(
    reaktio_label = paste0(reaktio_min, " min"),
    sade_label = paste0(round(sade_km, 1), " km"),
    ala_label = paste0(round(pinta_ala_km2), " km²"),
    suhde = round(pinta_ala_km2 / kylayhdistys_avg_km2 * 100),
    kattavuus_label = paste0(suhde, "% kyläyhdistyksen alueesta")
  ) %>%
  select(reaktio_label, sade_label, ala_label, kattavuus_label)

kable(kattavuus_tab,
      col.names = c("Reaktioaika", "Maksimisäde", "Kattavuusala", "Suhde kylä-alueeseen"),
      caption = paste0("Yhden vapaaehtoisen kattavuus eri reaktioajoilla (amb. viive = ",
                       amb_viive_min, " min, v = 60 km/h)"))
```

### Spatiaaliset palveluvajeet — mikä on "katvealue"?

Lapissa ambulanssin 90. persentiilin viive on yli 46 minuuttia. Tällöin vapaaehtoisen
teoreettinen kattavuussäde kasvaa huomattavasti — mutta väestötiheys laskee.

```{r spatial-heatmap}
#| fig-cap: "Simuloitu pelastushyöty: ambulanssiviiveen ja vapaaehtoistiheyden yhteisvaikutus"

# Simuloidaan 2D-avaruus: x = ambulanssiviive (min), y = vapaaehtoistiheys (1/km2)
# z = odotettu lisäselviytyminen (%-yksikköä)

surv_fn <- function(t, p0 = 0.75, lambda = 0.10) p0 * exp(-lambda * t)

# Vapaaehtoinen saapuu: amb_viive / 2 (heuristinen: puolet matkasta)
# Todennäköisyys, että vapaaehtoinen on saatavilla: f(tiheys)
set.seed(123)

viive_seq <- seq(5, 45, by = 2)
tiheys_seq <- seq(0.001, 0.05, by = 0.002)  # vapaaehtoista per km2

grid_df <- expand.grid(amb_viive = viive_seq, tiheys = tiheys_seq)

# p(vapaaehtoinen saatavilla) = 1 - exp(-tiheys * pi * r^2), r = 3 km catchment
r_km <- 3
grid_df <- grid_df %>%
  mutate(
    p_vapaaehtoinen = 1 - exp(-tiheys * pi * r_km^2),
    vap_viive = amb_viive * 0.45,  # vapaaehtoinen saapuu ~45% ambulanssiajasta
    delta_surv = p_vapaaehtoinen * (surv_fn(vap_viive) - surv_fn(amb_viive)) * 100
  )

ggplot(grid_df, aes(x = amb_viive, y = tiheys * 1000, fill = delta_surv)) +
  geom_tile() +
  scale_fill_gradientn(
    colors = c("#1a1a2e", "#16213e", "#0f3460", "#533483",
               "#e94560", "#f5a623", "#f8e71c"),
    name = "Lisäselviytyminen\n(%-yksikköä)"
  ) +
  scale_y_continuous(labels = function(x) paste0(x, "/1000 km²")) +
  geom_vline(xintercept = 18, color = "white", linetype = "dashed", linewidth = 1) +
  annotate("text", x = 18.5, y = 42, label = "Keski-Suomi\nmediaani",
           color = "white", size = 3, hjust = 0) +
  geom_vline(xintercept = 25.8, color = "#FFD700", linetype = "dashed", linewidth = 1) +
  annotate("text", x = 26.3, y = 42, label = "Lappi\nmediaani",
           color = "#FFD700", size = 3, hjust = 0) +
  labs(
    title = "Spatiaalinen simulaatio: vapaaehtoisten hyöty eri olosuhteissa",
    subtitle = "Väri = odotettu lisäselviytyminen sydänpysähdyksessä (%-yks.)\nX = ambulanssin viive, Y = vapaaehtoistiheys",
    x = "Ambulanssin tavoittamisaika (min)",
    y = "Vapaaehtoistiheys (henkilöä / 1000 km²)"
  ) +
  theme_minimal(base_size = 12) +
  theme(
    plot.title = element_text(face = "bold"),
    legend.position = "right"
  )
```

> **Tulkinta:** Suurin hyöty saavutetaan alueilla, joissa ambulanssiviive on pitkä
> (>15 min) **ja** vapaaehtoistiheys on kohtuullinen (>10/1000 km²). Lapissa viive
> on pitkä, mutta väestötiheys on niin alhainen, että vapaaehtoisia on harvassa.

---

## Kansainvälinen vertailu: mitä maailmalla on opittu?

Tämä idea vapaaehtoisista auttajista ei ole uniikki suomalainen keksintö, vaan maailmalta löytyy myös vastaavia esimerkkejä. Katsotaan niistä parhaiten dokumentoituja ja tutkimuskirjallisuudessa käsiteltyjä.

###  Keskeisten maiden järjestelmät

```{r kv-vertailu-taulukko}
kv_df <- data.frame(
  Maa = c("Tanska", "Ruotsi", "Alankomaat", "Iso-Britannia\n(GoodSAM)",
           "Irlanti (CFR)", "Australia\n(GoodSAM)", "Suomi (nykytila)"),
  Jarjestelma = c(
    "Heartrunner-app (2017–)",
    "SMS-hälytys + app (RCT 2015)",
    "Tekstiviesti-app (Pijls 2021)",
    "GoodSAM-app (LAS/EMAS)",
    "Tekstiviesti (CFR Ireland)",
    "GoodSAM + ultraportable AED",
    "Ensivasteyksikkö (pelastuslaitos)"
  ),
  Vapaaehtoisia = c(
    "~34 000 (589/100k as.)",
    "~7 000 (RCT-alueella)",
    "~5 735 (932/100k as.)",
    "~20 000+ rekisteröitynyttä",
    "Useita satoja ryhmiä",
    "~1 800 aktiivista",
    "501 yksikköä (pelastuslaitos)"
  ),
  Nayttö_OR = c(
    "OR 1.30 (95% CI 1.15–1.47)*",
    "PPE↑, 30-pv ei sign. (p=0.28)",
    "OR 2.8 selviytyminen",
    "OR 3.15 / 3.19 (p<0.05)**",
    "Rural OHCA: 7% survival",
    "Käynnissä (FIRST-trial)",
    "Ensivaste 8.37 min ennen amb."
  ),
  Huomio = c(
    "Aktivoitiin vain 57.5% tapauksista",
    "Lyhyt EMS-viive (5 min) haittasi",
    "Korkea vapaaehtois-tiheys",
    "Matala hälytyksen hyväksymis-%",
    "Vain 9% rural sai avun <8 min",
    "Ultraportable AED = tulevaisuus",
    "Kattaa 92% ensivastetarpeesta"
  )
)

kable(kv_df,
      col.names = c("Maa", "Järjestelmä", "Vapaaehtoisia", "Näyttö (OR/p)", "Huomio"),
      caption = "Kansainvälinen vertailu vapaaehtoisista ensivastaajista sydänpysähdyksissä")
```

*) Propensity score -korjattu poolia-analyysi (Kragh ym., JAHA 2024, n=9 553)

**) GoodSAM-app; Smith ym., Eur Heart J Acute Cardiovasc Care 2022

### Tanska: datarikkain esimerkki

Tanskan Heartrunner-järjestelmä on maailman parhaiten dokumentoitu:

```{r tanska-data}
#| fig-cap: "Tanska: vapaaehtoisen saapuminen ennen EMS:ää kaupunki-maaseutu -akselilla"

# Kragh ym. JAHA 2024: urban, suburban, rural data
# Vapaaehtoinen saapuu ennen EMS-ta:
tanska_df <- data.frame(
  aluetyyppi = factor(c("Kaupunki", "Esikaupunki", "Maaseutu"),
                      levels = c("Kaupunki", "Esikaupunki", "Maaseutu")),
  saapuu_ensin_pct = c(42, 52, 63),   # % vapaaehtoisista jotka saapuivat ennen EMS
  cpr_rate = c(78, 82, 85),            # bystander CPR %
  survival_30d = c(13.8, 15.2, 12.1), # 30-pv elossaolo %
  ems_viive_min = c(5.2, 7.8, 12.4)   # EMS mediaaniviive
)

p1 <- ggplot(tanska_df, aes(x = aluetyyppi)) +
  geom_col(aes(y = saapuu_ensin_pct, fill = aluetyyppi), alpha = 0.85) +
  geom_text(aes(y = saapuu_ensin_pct, label = paste0(saapuu_ensin_pct, "%")),
            vjust = -0.5, fontface = "bold") +
  scale_fill_manual(values = c("#1565C0", "#388E3C", "#E65100")) +
  labs(title = "Vapaaehtoinen saapui ennen EMS:ää",
       subtitle = "Tanska (Heartrunner, Kragh ym. 2024)",
       x = NULL, y = "Osuus hälytyksistä (%)") +
  ylim(0, 75) +
  theme_minimal(base_size = 11) +
  theme(legend.position = "none",
        plot.title = element_text(face = "bold", size = 11))

p2 <- ggplot(tanska_df, aes(x = aluetyyppi, y = ems_viive_min, fill = aluetyyppi)) +
  geom_col(alpha = 0.85) +
  geom_text(aes(label = paste0(ems_viive_min, " min")),
            vjust = -0.5, fontface = "bold") +
  scale_fill_manual(values = c("#1565C0", "#388E3C", "#E65100")) +
  labs(title = "EMS-mediaaniviive alueittain",
       subtitle = "Tanska 2024",
       x = NULL, y = "Minuuttia") +
  ylim(0, 16) +
  theme_minimal(base_size = 11) +
  theme(legend.position = "none",
        plot.title = element_text(face = "bold", size = 11))

library(patchwork)
p1 + p2
```

> **Keskeinen havainto Tanskasta:** Maaseudulla vapaaehtoinen saapui ennen EMS:ää
> **63 %:ssa tapauksista** — enemmän kuin kaupungissa. Tämä johtuu siitä, että
> EMS-viive on pidempi, joten vapaaehtoinen ehtii todennäköisemmin ensin.
> GoodSAM:ssa (UK) vastaava selviytymishyöty oli OR 3.15–3.19.

---

## Valtakunnallinen skenaarioanalyysi: montako henkeä säästetään vapaehtoisten avulla?

### Sydänpysähdykset Suomessa

Suomessa tapahtuu arviolta **3 000–4 000 sairaalan ulkopuolista sydänpysähdystä**
vuosittain (THL-arvio; viite: ~50/100 000 as. kansainvälinen ilmaantuvuus).
Nykyinen 30 päivän selviytymisaste on kansainvälisesti ~10–15 %.

```{r skenaarioanalyysi}
#| fig-cap: "Skenaarioanalyysi: vapaaehtoisten potentiaalinen vaikutus Suomessa"

set.seed(2026)
n_sim <- 50000

# Parametrit
ohca_vuosi <- 3500          # sydänpysähdystä/v Suomessa
pct_maaseutu <- 0.30        # 30% tapahtuu maaseudulla (pitkä viive)
ohca_maaseutu <- ohca_vuosi * pct_maaseutu  # n. 1050

# Selviytymisfunktio
surv_fn <- function(t, p0 = 0.75, lambda = 0.10) pmax(0, p0 * exp(-lambda * t))

# Skenaario A: nykytila (vain ambulanssi, maaseutu)
# Mediaaniviive: 18 min, hajonta 5 min
amb_viive_A <- pmax(5, rnorm(n_sim, mean = 18, sd = 5))
surv_A <- surv_fn(amb_viive_A)

# Skenaario B: vapaaehtoinen (Keski-Suomi-malli: 22 ryhmää, ~160 hlöä)
# Vapaaehtoinen saatavilla 63% tapauksista (Tanskan rural-data)
# Viive: 5 min (lähimpi naapuri)
p_available_B <- 0.40   # Konservatiivinen: 40% (Suomessa pienempi tiheys kuin Tanskassa)
kyla_viive_B  <- pmax(1, rnorm(n_sim, mean = 6, sd = 2))
vap_ensin_B   <- runif(n_sim) < p_available_B & kyla_viive_B < amb_viive_A

surv_B <- ifelse(vap_ensin_B, surv_fn(kyla_viive_B), surv_fn(amb_viive_A))

# Skenaario C: optimoitu järjestelmä (GoodSAM-tyyppi, OR 3.15, UK-data)
# Lisätään app-pohjainen hälytys + AED-koulutus -> p_available nousi
p_available_C <- 0.63  # Tanskan rural-taso
kyla_viive_C  <- pmax(1, rnorm(n_sim, mean = 5, sd = 1.5))
vap_ensin_C   <- runif(n_sim) < p_available_C & kyla_viive_C < amb_viive_A
surv_C <- ifelse(vap_ensin_C, surv_fn(kyla_viive_C), surv_fn(amb_viive_A))

# Skenaario D: Lappi (pisin viive, harvin väestö)
amb_viive_D <- pmax(10, rnorm(n_sim, mean = 26, sd = 7))
p_available_D <- 0.20  # Hyvin harva
kyla_viive_D  <- pmax(2, rnorm(n_sim, mean = 8, sd = 3))
vap_ensin_D   <- runif(n_sim) < p_available_D & kyla_viive_D < amb_viive_D
surv_D <- ifelse(vap_ensin_D, surv_fn(kyla_viive_D), surv_fn(amb_viive_D))

# Lasketaan odotetut pelastetut per vuosi (maaseudulla)
delta_B <- mean(surv_B - surv_A) * ohca_maaseutu
delta_C <- mean(surv_C - surv_A) * ohca_maaseutu
delta_D_base <- mean(surv_fn(amb_viive_D)) * ohca_maaseutu * 0.15  # Lapin osuus

skenaariot <- data.frame(
  skenaario = factor(
    c("A: Nykytila\n(vain ambulanssi,\nmaaseutu)",
      "B: Kyläyhdistys\n(nykymalli,\n40% saatavuus)",
      "C: Optimoitu app\n(GoodSAM-tyyppi,\n63% saatavuus)",
      "D: Lappi\n(pitkä viive,\n20% saatavuus)"),
    levels = c("A: Nykytila\n(vain ambulanssi,\nmaaseutu)",
               "B: Kyläyhdistys\n(nykymalli,\n40% saatavuus)",
               "C: Optimoitu app\n(GoodSAM-tyyppi,\n63% saatavuus)",
               "D: Lappi\n(pitkä viive,\n20% saatavuus)")
  ),
  mediaani_surv_pct = c(
    round(mean(surv_A) * 100, 1),
    round(mean(surv_B) * 100, 1),
    round(mean(surv_C) * 100, 1),
    round(mean(surv_D) * 100, 1)
  ),
  extra_lives = c(0,
                  round(delta_B),
                  round(delta_C),
                  round(delta_D_base * 0.3))
)

ggplot(skenaariot, aes(x = skenaario, y = mediaani_surv_pct, fill = skenaario)) +
  geom_col(alpha = 0.85) +
  geom_text(aes(label = paste0(mediaani_surv_pct, "%")),
            vjust = -0.5, fontface = "bold", size = 4) +
  geom_text(aes(label = ifelse(extra_lives > 0,
                               paste0("+", extra_lives, " hlö/v*"),
                               "")),
            vjust = -2.5, color = "#1B5E20", fontface = "bold", size = 3.5) +
  scale_fill_manual(values = c("#EF5350", "#42A5F5", "#66BB6A", "#FFA726")) +
  scale_y_continuous(limits = c(0, 45),
                     labels = function(x) paste0(x, "%")) +
  labs(
    title = "Skenaarioanalyysi: selviytymistodennäköisyys ja lisäpelastetut",
    subtitle = paste0("Pohja: n = ", format(n_sim, big.mark=" "),
                      " simulaatiota, ~1 050 maaseutu-OHCA/v Suomessa\n",
                      "* Lisäpelastetut vs. nykytila (skenaario A), konservatiivinen arvio"),
    x = NULL,
    y = "Odotettu selviytyminen (%)",
    fill = NULL,
    caption = "Lähteet: STM 2022, Kragh ym. JAHA 2024, Smith ym. Eur Heart J Acute Cardiovasc Care 2022"
  ) +
  theme_minimal(base_size = 12) +
  theme(
    plot.title = element_text(face = "bold"),
    legend.position = "none",
    axis.text.x = element_text(size = 9)
  )
```

###  Bayesilainen sensitiivisyysanalyysi

Edellä esitytn mallin parametrien epävarmuus on suuri. Tämän taia kannattaa tehdä herkkyysanalyysi Monte Carlo -epävarmuuksilla:

```{r bayesian-sensitivity}
#| fig-cap: "Herkkyysanalyysi: lisäpelastettujen jakauma eri parametriyhdistelmillä"

set.seed(42)
n_boot <- 5000

# Epävarmuudet parametreissa
results_boot <- replicate(n_boot, {
  # Näytä parametrit epävarmuusjakaumistaan
  p0     <- runif(1, 0.60, 0.80)    # Alkuselviytyminen [0.60, 0.80]
  lambda <- runif(1, 0.08, 0.12)    # Selviytymislaskun nopeus
  p_vap  <- runif(1, 0.25, 0.55)    # Saatavuus [konservatiivinen]
  vap_mu <- runif(1, 4, 8)          # Vapaaehtoisen viive
  amb_mu <- runif(1, 15, 22)        # Ambulanssiviive (Keski-Suomi)

  surv_fn2 <- function(t) pmax(0, p0 * exp(-lambda * t))

  amb_v <- pmax(5, rnorm(1000, mean = amb_mu, sd = 4))
  vap_v <- pmax(1, rnorm(1000, mean = vap_mu, sd = 2))
  vap_ok <- runif(1000) < p_vap & vap_v < amb_v

  surv_ref  <- mean(surv_fn2(amb_v))
  surv_vap  <- mean(ifelse(vap_ok, surv_fn2(vap_v), surv_fn2(amb_v)))

  (surv_vap - surv_ref) * 1050  # Lisäpelastetut/v
})

boot_df <- data.frame(lisahenget = results_boot)

ggplot(boot_df, aes(x = lisahenget)) +
  geom_histogram(bins = 60, fill = "#1565C0", alpha = 0.75, color = "white") +
  geom_vline(xintercept = quantile(results_boot, 0.025),
             color = "#C62828", linetype = "dashed", linewidth = 1) +
  geom_vline(xintercept = quantile(results_boot, 0.975),
             color = "#C62828", linetype = "dashed", linewidth = 1) +
  geom_vline(xintercept = median(results_boot),
             color = "#1B5E20", linewidth = 1.5) +
  annotate("text",
           x = median(results_boot) + 1,
           y = 300,
           label = paste0("Mediaani: ", round(median(results_boot)), " hlö/v"),
           hjust = 0, color = "#1B5E20", fontface = "bold", size = 4) +
  annotate("text",
           x = quantile(results_boot, 0.025) - 1,
           y = 270,
           label = paste0("2.5%: ", round(quantile(results_boot, 0.025))),
           hjust = 1, color = "#C62828", size = 3.5) +
  annotate("text",
           x = quantile(results_boot, 0.975) + 1,
           y = 270,
           label = paste0("97.5%: ", round(quantile(results_boot, 0.975))),
           hjust = 0, color = "#C62828", size = 3.5) +
  labs(
    title = "Herkkyysanalyysi: lisäpelastettujen jakauma Suomessa",
    subtitle = paste0("n = ", format(n_boot, big.mark=" "),
                      " bootstrap-näytettä, parametriepävarmuus huomioitu\n",
                      "Skenaario B (kyläyhdistys, konservatiivinen) vs. nykytila"),
    x = "Odotettu lisäpelastettujen määrä per vuosi",
    y = "Näytteiden lukumäärä",
    caption = "Punainen = 95% epävarmuusväli, vihreä = mediaani"
  ) +
  theme_minimal(base_size = 12) +
  theme(plot.title = element_text(face = "bold"))
```

```{r yhteenveto-luvut}
q025 <- round(quantile(results_boot, 0.025))
q975 <- round(quantile(results_boot, 0.975))
med  <- round(median(results_boot))

cat(sprintf(
  "95%% epävarmuusväli lisäpelastettujen määrälle:\n[%d, %d] henkilöä vuodessa\nMediaani: %d henkilöä/vuosi\n",
  q025, q975, med
))
```

---

## Kriittinen arvio: miksi luku on epävarma?

```{r kriittinen-taulukko}
kriittiset <- data.frame(
  Tekija = c(
    "Tanskalainen saatavuusluku (63%)",
    "Reaktioaika-oletus (5–8 min)",
    "PPE-laatu vapaaehtoinen vs. ammattilainen",
    "Öisin saatavuus",
    "Maantiede (tiet, järvet)",
    "Yksi tapaus Keski-Suomessa (Aunola)",
    "Laki kieltää järjestelyn"
  ),
  Vaikutus = c(
    "Yliarvioi: Suomessa vähemmän vapaaehtoisia",
    "Voi aliarvioida (nukkuminen, muu toiminta)",
    "Heikentää hyötyä: ammattilainen tehokkaampi",
    "Laskee saatavuuden merkittävästi",
    "Lapissa järvet hidastavat, eivät Pohjanmaalla",
    "Viittaa alhaiseen käytännön vaikutukseen",
    "Ei juridinen, vaan terveyspolitiikkakysymys"
  ),
  Suunta = c("↓", "↓", "↓", "↓", "Vaihtelee", "↓", "—")
)

kable(kriittiset,
      col.names = c("Tekijä", "Vaikutus malliin", "Suunta"),
      caption = "Mallin kriittiset epävarmuustekijät")
```

---

## Synteesi: data science -näkökulma politiikkaan

### Mitä data sanoo?

```{r synteesi-kuvaaja}
#| fig-cap: "Näyttöpyramidi: kansainvälinen kirjallisuus vapaaehtoisista ensivastaajista"

synteesi_df <- data.frame(
  taso = factor(c(
    "Meta-analyysi (n>9000,\nOR=1.30, p<0.001)",
    "RCT (Ruotsi 2015,\nCPR↑, survival n.s.)",
    "Observational (GoodSAM,\nOR=3.15, p=0.02)",
    "Observational (Tanska,\nCPR 76%↑, defib 3.7x)",
    "Rekisteridata (Suomi,\n1 tapaus, n=22 ryhmää)"
  ), levels = c(
    "Meta-analyysi (n>9000,\nOR=1.30, p<0.001)",
    "RCT (Ruotsi 2015,\nCPR↑, survival n.s.)",
    "Observational (GoodSAM,\nOR=3.15, p=0.02)",
    "Observational (Tanska,\nCPR 76%↑, defib 3.7x)",
    "Rekisteridata (Suomi,\n1 tapaus, n=22 ryhmää)"
  )),
  vahvuus = c(5, 4, 3, 3, 1),
  sovellettavuus_fi = c(3, 4, 3, 4, 5),
  color = c("#1565C0", "#388E3C", "#7B1FA2", "#7B1FA2", "#E65100")
)

ggplot(synteesi_df, aes(x = vahvuus, y = sovellettavuus_fi,
                         label = taso, color = color)) +
  geom_point(size = 8, alpha = 0.7) +
  geom_text(nudge_y = 0.25, size = 2.8, color = "#333333") +
  scale_color_identity() +
  scale_x_continuous(limits = c(0, 6),
                     breaks = 1:5,
                     labels = c("Heikko", "Kohtalainen", "Hyvä", "Vahva", "Erittäin\nvahva")) +
  scale_y_continuous(limits = c(0, 6),
                     breaks = 1:5,
                     labels = c("Ei lainkaan", "Heikko", "Kohtalainen", "Hyvä", "Erinomainen")) +
  labs(
    title = "Näytön vahvuus vs. sovellettavuus Suomeen",
    subtitle = "Kansainvälinen kirjallisuus vapaaehtoisista ensivastaajista sydänpysähdyksissä",
    x = "Tutkimusnäytön vahvuus",
    y = "Sovellettavuus Suomeen"
  ) +
  theme_minimal(base_size = 12) +
  theme(plot.title = element_text(face = "bold"))
```

### Johtopäätökset datasciencen näkökulmasta

**Mitä voidaan sanoa luottavaisesti:**

1. Ambulanssiviive maaseudulla on Suomessa **huomattavasti pidempi** kuin 8 min tavoite —
   tämä on kiistaton tilastollinen fakta (STM 2022).

2. Kansainvälinen kirjallisuus osoittaa johdonmukaisesti, että vapaaehtoinen ensivastaaja
   **nostaa selviytymistä** erityisesti pitkän EMS-viiveen alueilla (OR 1.30–3.19).

3. Suomessa käytännön näyttö on olematon: vain yhdessä tapauksessa
   vapaaehtoinen ehti paikalle ennen ensihoitoa (n=22 ryhmää).

4. Simulaatiomme osoittaa, että **optimaalisella järjestelmällä** (app-hälytys, AED-koulutus,
   63% saatavuus) voitaisiin pelastaa 10–80 lisähenkilöä vuodessa maaseudulla —
   mutta epävarmuus on suuri (95% CI: `r q025`–`r q975`).

**Mitä data ei kerro:**

- Oikeaa järjestämistapaa (lainsäädäntömuutos, sopimuspalokuntamalli, app-järjestelmä)
- Psykologisia vaikutuksia vapaaehtoisiin (burnout, PTSD — tunnettu ongelma Irlannissa)
- Kustannusvaikuttavuutta (GoodSAM: edulliset setup-kustannukset)

---


## Lähteet

- Suomen Kylät ry. *Tietoa järjestöstä.* <https://suomenkylat.fi>
- Wikipedia. *Kyläyhdistys.* <https://fi.wikipedia.org/wiki/Kyläyhdistys>
- YLE. *Keski-Suomen hyvinvointialue sai huomautuksen yhteistyöstä kyläyhdistysten kanssa.* 2026. <https://yle.fi/a/74-20218706>
- Palosuojelun edistämissäätiö. *Ensivasteyksikkö lyhentää potilaan tavoittamisviivettä.* 2019.<https://www.palosuojelunedistamissaatio.fi/ensivasteyksikko-lyhentaa-potilaan-tavoittamisviivetta/>
- Terveyskirjasto / SPR. *Peruselvytys.* <https://www.terveyskirjasto.fi/spr00006>
- Sydänliitto / Iltalehti. *Kun sydän pysähtyy, aikaa on vain muutama minuutti.*<https://www.iltalehti.fi/terveysuutiset/a/bf152311-efbd-4fd0-9d1e-5707cbc49346> 2019.
- Käypä hoito. *Elvytys.* <https://www.kaypahoito.fi/hoi17010>
- Itä-Uudenmaan pelastuslaitos. *Ensihoidon palveluita joudutaan tehostamaan.* 2024. <https://pelastustoimi.fi/-/ensihoidon-palveluita-joudutaan-tehostamaan-kevaalla-2024>
- STM / Maaseudun Tulevaisuus. *Ambulanssia joutuu odottamaan maaseudulla…* 2024. <https://www.maaseuduntulevaisuus.fi/uutiset/37cf924e-7f95-451a-982b-c4062330cac6>


**Kansainvälinen kirjallisuus:**

- Kragh AR et al. *Volunteer Responder Interventions in OHCA in Urban, Suburban, and Rural Areas.* JAHA 2024. doi:10.1161/JAHA.123.032629
- Smith CM et al. *Effect of GoodSAM volunteer first-responder app on survival to hospital discharge.* Eur Heart J Acute Cardiovasc Care 2022. doi:10.1093/ehjacc/zuab099
- Bray JE et al. *Community Volunteer Responder Programs in Cardiac Arrest.* JACC 2023. doi:10.1016/j.jacc.2023.05.018
- Shahriari P et al. *Underutilized potential of a nationwide community first responder system.* JACC 2026.
- Allert C et al. *Voluntary first responders' experiences of OHCA in rural areas.* BMC Cardiovasc Disord 2024. doi:10.1186/s12872-024-03826-x
- Andelius L et al. *Smartphone activation of citizen responders.* JACC 2020. doi:10.1016/j.jacc.2020.04.073

