---
title: "Mitkä latausasemat pitävät verkon kasassa?"
subtitle: "Latausverkko jakaumana, osa 5: keskeisyys, kantaman vaikutus ja verkoston solmukohdat"
description: |
  Latausasemaa arvioidaan yleensä sen omalla käyttöasteella. Verkoston
  kannalta merkitys syntyy toisin: siitä, kuinka moni reitti kulkee aseman
  kautta. Rakennamme asemista graafin ja etsimme sen solmukohdat.
date: 2026-09-28
categories: [avoin data, verkostoanalyysi, latausverkko, keskeisyys, graafiteoria]
---

```{r}
#| label: setup
#| include: false
#| cache: false

library(here)
library(tidyverse)
library(sf)
library(dodgr)
library(igraph)
library(ggraph)
library(ggrepel)
library(patchwork)
library(qs2)
library(scales)

select <- dplyr::select
filter <- dplyr::filter
count <- dplyr::count

source(here("R", "theme_kristian.R"))

knitr::opts_chunk$set(
  echo = FALSE, warning = FALSE, message = FALSE,
  fig.width = 9, fig.height = 5.5, dpi = 150
)

theme_set(theme_kristian())

pal <- c(punainen = "#e63946", turkoosi = "#2a9d8f", oranssi = "#f4a261",
         navy = "#1d3557", sininen = "#457b9d")

data_dir <- here("data", "latausverkko")
set.seed(42)

asemat    <- qs2::qd_read(file.path(data_dir, "asemat.qs"))
liitokset <- qs2::qd_read(file.path(data_dir, "liitokset.qs"))
kunnat_sf <- qs2::qs_read(file.path(data_dir, "kunnat_lau.qs"))
verkko    <- qs2::qs_read(file.path(data_dir, "tieverkko.qs"))

stopifnot(
  "Tieverkko puuttuu" = nrow(verkko) > 0,
  "Komponenttitieto puuttuu" = "component" %in% names(verkko)
)

verkko <- verkko[verkko$component == 1, ]
```

## Vilkkain ei ole tärkein

Latausaseman merkitystä mitataan yleensä sillä, kuinka paljon sitä käytetään.
Se on operaattorille oikea mittari: käyttöaste ratkaisee, kannattaako asema.

Verkoston kannalta se on harhaanjohtava, ja syy on yksinkertainen. Kaupungin
vilkkaimman aseman ympärillä on kymmenen muuta asemaa. Jos se menee epäkuntoon,
autoilija ajaa kilometrin päähän eikä huomaa mitään. Pohjoisen tien varressa
oleva asema voi olla lähes tyhjä ja silti korvaamaton, koska sen puuttuessa
lähin vaihtoehto on sadan kilometrin päässä — ja sinne on päästävä sillä
akulla, joka autossa nyt on.

Tässä osassa rakennan latausasemista verkoston, jossa asemat ovat solmuja ja
kaari yhdistää kaksi asemaa, jos niiden välin voi ajaa yhdellä latauksella.
Sen jälkeen etsin ne asemat, joiden kautta kulkee eniten reittejä.

Lopputulos on lista asemista, jotka pitävät Suomen latausverkon kasassa — ja
joista useimmat eivät ole vilkkaimpia.

## Verkosto, jossa kaari tarkoittaa "tänne pääsee"

Osassa 4 verkosto oli tieverkko: solmut risteyksiä, kaaret tieosuuksia. Nyt
verkosto on toisenlainen, ja ero on tärkeä ymmärtää.

**Solmu on latausasema.** Vain suurtehulaturit, joiden teho on vähintään 150
kilowattia, koska matkalla pysähdytään vain sellaisiin.

**Kaari yhdistää kaksi asemaa, jotka ovat toistensa naapureita.** Kaari ei ole
tie vaan mahdollisuus: siitä asemasta pääsee tuohon asemaan ilman että akku
loppuu. Kaari vaatii lisäksi, ettei asemien välissä ole kolmatta asemaa —
muuten verkosta tulisi liian tiheä ja epärealistinen. Palaan tähän tarkemmin
seuraavassa luvussa, koska valinta osoittautui ratkaisevaksi.

Tämä tekee verkosta riippuvaisen yhdestä oletuksesta — kuinka pitkälle auto
pääsee. Se ei ole vakio, ja siksi laskenta tehdään useilla eri arvoilla.

```{r}
#| label: hpc
#| echo: true

hpc <- liitokset |>
  filter(teho_kw >= 150) |>
  group_by(avain) |>
  summarise(max_kw = max(teho_kw), pistokkeita = n(), .groups = "drop") |>
  left_join(asemat, by = "avain") |>
  filter(!is.na(lat), !is.na(lon))

stopifnot(
  "Suurtehulatureita liian vähän verkostoanalyysiin" = nrow(hpc) >= 50,
  "Koordinaatit Suomen ulkopuolella" =
    all(between(hpc$lat, 59.4, 70.2) & between(hpc$lon, 18.9, 31.7))
)

n_hpc <- nrow(hpc)
```

Verkostossa on `r n_hpc` suurtehulatausasemaa.

```{r}
#| label: matriisi
#| echo: true

matriisi_path <- file.path(data_dir, "matkamatriisi.qs")

if (!file.exists(matriisi_path)) {
  koord <- as.matrix(select(hpc, x = lon, y = lat))

  # Asemien välinen matka- ja aikamatriisi. Tämä on sarjan raskain
  # yksittäinen laskenta, joten se tehdään kerran ja tallennetaan.
  matkat <- dodgr_dists(graph = verkko, from = koord, to = koord) / 1000
  ajat   <- dodgr_times(graph = verkko, from = koord, to = koord) / 60

  stopifnot(
    "Matriisi ei ole neliö" = nrow(matkat) == ncol(matkat),
    "Matriisin koko ei täsmää asemamäärään" = nrow(matkat) == nrow(hpc)
  )

  dimnames(matkat) <- list(hpc$avain, hpc$avain)
  dimnames(ajat)   <- list(hpc$avain, hpc$avain)

  qs2::qs_save(list(matkat = matkat, ajat = ajat), matriisi_path)
} else {
  m <- qs2::qs_read(matriisi_path)
  matkat <- m$matkat
  ajat   <- m$ajat
}

# Matriisi on epäsymmetrinen tavalla, joka ei johdu maantieteestä.
# Osa asemista sijaitsee kauppakeskusten pysäköintialueilla, joiden
# lähin tieverkon solmu on yksisuuntaisen rampin päässä: asemalle
# pääsee, mutta sieltä ei lähde yhtään kaarta pois. Matka A:sta B:hen
# on käytännössä sama kuin B:stä A:han, joten puuttuva suunta
# täytetään vastakkaisella.
symmetrisoi <- function(m) {
  tulos <- pmin(m, t(m), na.rm = TRUE)
  tulos[!is.finite(tulos)] <- Inf
  tulos
}

puute_ennen <- mean(!is.finite(matkat))
matkat <- symmetrisoi(matkat)
ajat   <- symmetrisoi(ajat)
osuus_saavuttamaton <- mean(!is.finite(matkat))

stopifnot(
  "Symmetrisointi ei vähentänyt puutteita – syy on muualla" =
    osuus_saavuttamaton <= puute_ennen,
  "Yli 5 % asemapareista on saavuttamattomia" = osuus_saavuttamaton < 0.05,
  "Diagonaalilla on nollasta poikkeavia arvoja" =
    all(diag(matkat) < 1, na.rm = TRUE)
)
```

### Miksi matriisi ei ollut symmetrinen

Asemien välinen matka pitäisi olla sama molempiin suuntiin. Laskennassa se ei
ollut, ja syy on paljastava.

Noin kaksikymmentäviisi asemaa osoittautui sellaisiksi, että niille pääsee
mutta niiltä ei pääse pois. Kaikki ne sijaitsevat kauppakeskusten,
markettien tai liikenneasemien pysäköintialueilla — Prisma Ylivieska, S-market
Karhula, Verkkokauppa.com Raisio, Recharge McDonald's Turku.

Kyse ei ole siitä, etteikö niiltä pääsisi ajamaan pois. Kyse on siitä, että
laskennassa asema kiinnitetään lähimpään tieverkon risteykseen, ja
kauppakeskuksen kohdalla se sattuu usein olemaan yksisuuntaisen liittymärampin
pää. Rampille tullaan mutta siltä ei lähdetä mihinkään suuntaan, jota verkko
tuntee.

Korjaan tämän täyttämällä puuttuvan suunnan vastakkaisella. Se on turvallista,
koska kahden latausaseman välinen ajomatka on käytännössä sama kummin päin
tahansa.

Yksi asema jäi silti irralleen molempiin suuntiin: Kulosaaren kenttä
Helsingissä. Se on saarella, jonne johtaa moottoritie, ja aseman koordinaatti
osuu ilmeisesti verkon kannalta väärälle puolelle. Yksi asema kolmestasadasta ei
muuta tuloksia, mutta kerron sen, koska poisjätetty havainto on aina
kerrottava.

**Miksi tämä kannattaa lukea, vaikka se on tekninen yksityiskohta.** Ilman
tarkistusta laskenta olisi mennyt läpi ja tuottanut tuloksia, joissa parikymmentä
asemaa olisi näyttänyt eristyneiltä. Ne olisivat saaneet keskeisyysarvon nolla ja
kadonneet analyysistä täysin huomaamatta — eivätkä ne ole mitä tahansa asemia
vaan isojen kaupunkien kauppakeskusasemia, siis niitä joita käytetään eniten.

::: {.callout-note}
## Faktalaatikko: kuinka pitkälle sähköauto todella pääsee?

Verkon rakenne riippuu täysin siitä, kuinka pitkä väli asemien välillä
hyväksytään. Se ei ole tekninen yksityiskohta vaan koko analyysin herkin
oletus, joten se ansaitsee perustelun.

Valmistajan ilmoittama WLTP-kantama mitataan noin 23 asteen lämpötilassa
vakioidulla ajosyklillä. Se ei kuvaa moottoritieajoa eikä suomalaista talvea.

Kolme tekijää lyhentää todellista kantamaa. Nopeus: ilmanvastus kasvaa nopeuden
neliössä, joten 120 kilometrin tuntinopeudella kuluu selvästi enemmän kuin
WLTP-syklin keskinopeudella. Kylmyys: akun kemiallinen suorituskyky heikkenee,
ja matkustamon lämmitys kuluttaa energiaa, jota polttomoottoriautossa saadaan
hukkalämpönä ilmaiseksi. Ja käyttötapa: akkua ei ajeta tyhjäksi eikä ladata
täyteen, koska molemmat päät ovat hitaita ja kuluttavat akkua.

Julkaistujen kylmätestien perusteella talvinen kantaman menetys on tyypillisesti
kolmanneksen luokkaa, ja hajonta mallien välillä on suurta — lämpöpumpulla
varustetut autot pärjäävät selvästi paremmin. Yksittäisiin testeihin ei kannata
nojata, koska mittausolosuhteet vaihtelevat; useiden testien yhteistulos on
luotettavampi kuin tarkin yksittäinen mittaus.

**Miten tämä on otettu huomioon.** En valitse yhtä kantamaa vaan lasken verkon
neljällä eri arvolla: 150, 200, 300 ja 400 kilometriä asemien välillä. Nämä
vastaavat karkeasti talvista pienen akun autoa, talvista keskikokoista,
kesäistä keskikokoista ja kesäistä suuren akun autoa.

Kirjoitin tämän laatikon ennen kuin näin tulokset, ja oletin kantaman olevan
ratkaiseva. Se ei ollut. Jätän laatikon silti tähän, koska oletuksen
perusteleminen etukäteen on osa menetelmää — ja koska tulos "tällä ei ollut
väliä" on arvokas vain jos kerrotaan, mitä odotettiin.
:::

## Millainen kaari on mielekäs?

Ensimmäinen yritykseni oli suoraviivainen: kaari kahden aseman välille, jos
niiden väli on alle kantaman. Se tuottaa verkon, joka on käyttökelvoton.

Syy on siinä, että Etelä-Suomessa asemia on tiheässä. Kolmensadan kilometrin
kantamalla lähes jokainen asema on lähes jokaisen muun ulottuvilla, ja verkosta
tulee melkein täydellinen — jokainen yhteydessä jokaiseen. Sellaisessa verkossa
ei ole solmukohtia, koska mistään ei tarvitse kulkea minkään kautta.

Malli on myös epärealistinen. Helsingistä Tampereelle ajava ei hyppää suoraan
kaupungista toiseen ohittaen kaikki välillä olevat asemat. Hän pysähtyy
matkan varrella olevalle asemalle, jos tarvitsee.

Käytän siksi **relatiivista naapuruusgraafia**. Sen sääntö on: kaari asemien A
ja B välille vain, jos ei ole kolmatta asemaa C, joka on lähempänä sekä A:ta
että B:tä kuin ne ovat toisiaan. Toisin sanoen kaari yhdistää vain asemat, jotka
ovat toistensa aitoja naapureita — niiden välissä ei ole mitään.

Tämä tuottaa verkon, joka muistuttaa todellista reitistöä: ketjuja pitkin teitä
ja risteyskohtia siellä, missä tiet kohtaavat.

```{r}
#| label: verkot
#| echo: true

kantamat <- c(150, 200, 300, 400)

# Relatiivinen naapuruusgraafi: kaari (i,j) säilyy vain jos yksikään
# asema k ei ole lähempänä molempia kuin i ja j ovat toisiaan.
# Toteutus on vektorisoitu, koska silmukka olisi liian hidas.
rng_matriisi <- function(D, raja) {
  n <- nrow(D)
  A <- (D <= raja) & is.finite(D)
  diag(A) <- FALSE

  for (k in seq_len(n)) {
    # M[i,j] = suurempi etäisyyksistä i->k ja k->j
    M <- pmax(matrix(D[, k], n, n), matrix(D[k, ], n, n, byrow = TRUE))
    # Jos molemmat välietäisyydet ovat lyhyempiä kuin suora, poista kaari
    A[is.finite(M) & M < D] <- FALSE
  }
  diag(A) <- FALSE
  A
}

rakenna_verkko <- function(raja_km) {
  A <- rng_matriisi(matkat, raja_km)
  g <- graph_from_adjacency_matrix(A, mode = "undirected")
  V(g)$avain <- hpc$avain
  g
}

verkot <- map(kantamat, rakenna_verkko) |> setNames(paste0(kantamat, " km"))

rakennetiedot <- imap_dfr(verkot, \(g, nimi) {
  komp <- components(g)
  tibble(
    kantama = nimi,
    kaaria = gsize(g),
    komponentteja = komp$no,
    suurin_komponentti = max(komp$csize),
    osuus_suurimmassa = max(komp$csize) / gorder(g),
    keskiaste = mean(degree(g)),
    eristyneita = sum(degree(g) == 0),
    halkaisija = diameter(g, unconnected = TRUE)
  )
})

stopifnot(
  "Verkko on liian tiheä keskeisyysanalyysiin" =
    all(rakennetiedot$keskiaste < 15),
  "Verkko hajosi liikaa" = all(rakennetiedot$osuus_suurimmassa > 0.5)
)
```

```{r}
#| label: valit
#| echo: true

# Naapuruusgraafin kaaret ovat peräkkäisten asemien välejä. Niiden
# pituusjakauma kertoo, milloin kantama alkaa rajoittaa liikkumista.
g_taysi <- rakenna_verkko(Inf)

valit <- as_data_frame(g_taysi, what = "edges") |>
  as_tibble() |>
  mutate(
    i = match(from, hpc$avain),
    j = match(to, hpc$avain),
    pituus_km = matkat[cbind(i, j)]
  ) |>
  filter(is.finite(pituus_km))

stopifnot(
  "Kaarien pituuksia ei saatu poimittua" = nrow(valit) > 100,
  "Negatiivisia välejä" = all(valit$pituus_km >= 0)
)

vali_tunnusluvut <- valit |>
  summarise(
    mediaani = median(pituus_km),
    q90 = quantile(pituus_km, 0.9),
    q99 = quantile(pituus_km, 0.99),
    pisin = max(pituus_km),
    yli_150 = mean(pituus_km > 150),
    yli_200 = mean(pituus_km > 200)
  )
```

```{r}
#| label: kuva-valit
#| fig-cap: "Peräkkäisten suurtehulatausasemien välien pituusjakauma."

valit |>
  ggplot(aes(pituus_km)) +
  geom_histogram(bins = 50, fill = pal["navy"], colour = NA) +
  geom_vline(xintercept = kantamat, colour = pal["punainen"],
             linetype = 2, linewidth = 0.5) +
  annotate("text", x = kantamat, y = Inf, label = paste0(kantamat, " km"),
           angle = 90, hjust = 1.15, vjust = -0.4,
           colour = pal["punainen"], size = 3) +
  scale_x_continuous(breaks = seq(0, 400, 50)) +
  scale_y_continuous(expand = expansion(mult = c(0, 0.10))) +
  labs(x = "Peräkkäisten asemien väli (km)", y = "Välejä",
       title = "Lähes kaikki välit mahtuvat pienimmänkin akun ulottuville",
       subtitle = "Katkoviivat: tarkastellut kantamaoletukset")
```

**Miten kuvaa luetaan.** Jokainen väli on yhteys kahden peräkkäisen
suurtehulatausaseman välillä — siis sellaisen parin, jonka välissä ei ole
kolmatta asemaa. Vaaka-akselilla on välin pituus kilometreinä, pystyakselilta
luetaan kuinka monta väliä osuu kullekin pituudelle.

Punaiset katkoviivat merkitsevät tarkasteltuja kantamaoletuksia. Viivan
oikealla puolella olevat välit ovat sellaisia, joita ei kyseisellä kantamalla
pysty ajamaan pysähtymättä.

Jakauma on voimakkaasti vasemmalle painottunut. Mediaaniväli on
`r round(vali_tunnusluvut$mediaani)` kilometriä, ja
`r percent(vali_tunnusluvut$yli_150, accuracy = 0.1)` väleistä ylittää 150
kilometriä. Pisin yksittäinen väli on
`r round(vali_tunnusluvut$pisin)` kilometriä.

**Tämä on osan yllättävin tulos, ja se on hyvä uutinen.** Suurtehulatureiden
verkko on Suomessa niin tiheä, että peräkkäisten asemien välit eivät käytännössä
rajoita liikkumista edes talviolosuhteissa pienen akun autolla. Kantamaoletuksen
muuttaminen 400 kilometristä 150:een ei juuri muuta verkon rakennetta, koska
lähes kaikki välit mahtuvat jo pienimmänkin ulottuville.

Ongelma ei siis ole asemien välinen etäisyys valtateiden varrella. Ongelma on
toisaalla: siinä, pääseekö tien varteen ylipäätään, ja siinä mitä tapahtuu kun
asema on epäkunnossa tai varattu. Ensimmäistä käsiteltiin edellisessä osassa,
jälkimmäistä käsitellään myöhemmin.

```{r}
#| label: kuva-pisimmat
#| fig-cap: "Pisimmät välit peräkkäisten suurtehulatausasemien välillä."

valit |>
  slice_max(pituus_km, n = 12) |>
  mutate(
    a = hpc$kunta[i], b = hpc$kunta[j],
    label = paste(a, "–", b),
    label = fct_reorder(label, pituus_km)
  ) |>
  ggplot(aes(pituus_km, label)) +
  geom_col(fill = pal["oranssi"], width = 0.65) +
  geom_vline(xintercept = 150, colour = pal["punainen"], linetype = 2) +
  scale_x_continuous(expand = expansion(mult = c(0, 0.08))) +
  labs(x = "Välin pituus (km)", y = NULL,
       title = "Missä välit ovat pisimmät",
       subtitle = "Punainen katkoviiva: 150 km eli talvinen pienen akun kantama") +
  theme(axis.text.y = element_text(size = 7.5))
```

Nämä ovat ne kohdat, joissa kantamalla on merkitystä. Ne ovat myös ne kohdat,
joissa yhden aseman poistuminen käytöstä tarkoittaa aidosti pitkää kiertotietä
— ja siihen palataan seuraavassa osassa.

## Keskeisyys: kenen kautta kuljetaan?

Nyt voidaan kysyä, mitkä asemat ovat verkoston kannalta tärkeimpiä. Käytän
kolmea eri mittaria, koska ne vastaavat eri kysymykseen.

**Välillisyyskeskeisyys** (*betweenness*) mittaa, kuinka moni lyhin reitti
kulkee aseman kautta. Korkea arvo tarkoittaa, että asema on solmukohta: jos se
poistuu, moni reitti pitenee tai katkeaa. Tämä on silta kahden alueen välillä.

**Läheisyyskeskeisyys** (*closeness*) mittaa, kuinka lähellä asema on kaikkia
muita. Korkea arvo tarkoittaa keskeistä sijaintia verkossa.

**Ominaisvektorikeskeisyys** (*eigenvector*) mittaa, onko asema tärkeiden
asemien naapuri. Se palkitsee hyvistä yhteyksistä, ei pelkästä määrästä.

```{r}
#| label: keskeisyys
#| echo: true

laske_keskeisyys <- function(g, kantama_nimi) {
  komp <- components(g)
  tibble(
    avain = V(g)$avain,
    kantama = kantama_nimi,
    valillisyys = betweenness(g, normalized = TRUE),
    laheisyys = closeness(g, normalized = TRUE),
    ominaisvektori = eigen_centrality(g)$vector,
    aste = degree(g),
    komponentti = komp$membership,
    komponentin_koko = komp$csize[komp$membership]
  )
}

keskeisyydet <- imap_dfr(verkot, laske_keskeisyys) |>
  left_join(select(hpc, avain, nimi, kunta, op_nimi, max_kw, lat, lon),
            by = "avain")

stopifnot(
  "Keskeisyyslaskenta tuotti puuttuvia arvoja" =
    !any(is.na(keskeisyydet$valillisyys)),
  "Välillisyys ei ole välillä 0–1" =
    all(between(keskeisyydet$valillisyys, 0, 1))
)

# Keskeisyyden jakauma: onko verkko tasainen vai muutaman solmun varassa?
gini <- function(x) {
  x <- sort(x[!is.na(x)]); n <- length(x)
  if (n < 2 || sum(x) == 0) return(NA_real_)
  sum((2 * seq_len(n) - n - 1) * x) / (n * sum(x))
}

jakauman_muoto <- keskeisyydet |>
  group_by(kantama) |>
  summarise(
    gini_valillisyys = gini(valillisyys),
    top10_osuus = sum(sort(valillisyys, decreasing = TRUE)[1:10]) /
      sum(valillisyys),
    nollia = mean(valillisyys < 1e-9),
    .groups = "drop"
  )
```

```{r}
#| label: kuva-jakauma
#| fig-cap: "Välillisyyskeskeisyyden jakauma. Valtaosalla asemista se on lähellä nollaa."

keskeisyydet |>
  filter(kantama == "300 km") |>
  ggplot(aes(valillisyys)) +
  geom_histogram(bins = 50, fill = pal["turkoosi"], colour = NA) +
  scale_y_continuous(expand = expansion(mult = c(0, 0.08))) +
  labs(x = "Välillisyyskeskeisyys", y = "Asemia",
       title = "Muutama asema kantaa verkkoa, valtaosa ei",
       subtitle = "Kantamaoletus 300 km. Nollan lähellä oleva asema ei ole minkään reitin varrella.")
```

**Miten kuvaa luetaan.** Vaaka-akselilla on välillisyyskeskeisyys eli se,
kuinka suuri osuus verkoston lyhimmistä reiteistä kulkee aseman kautta.
Pystyakselilta luetaan, kuinka moni asema saa kunkin arvon.

Jakauma on voimakkaasti oikealle vino: valtaosa asemista on nollan tuntumassa
ja muutama saa korkean arvon. Tämä on tyypillinen kuva
infrastruktuuriverkoista, eikä se ole huono uutinen sinänsä. Se tarkoittaa
kuitenkin, että verkon toimivuus nojaa harvoihin solmuihin — ja niiden
tunnistaminen on hyödyllisempää kuin kaikkien asemien tasapuolinen seuranta.

```{r}
#| label: kuva-kartta-keskeisyys
#| fig-cap: "Latausasemat välillisyyskeskeisyyden mukaan väritettynä."
#| fig-height: 9
#| fig-width: 7

kartta_pisteet <- keskeisyydet |>
  filter(kantama == "300 km") |>
  st_as_sf(coords = c("lon", "lat"), crs = 4326) |>
  st_transform(3067)

ggplot() +
  geom_sf(data = st_transform(kunnat_sf, 3067),
          fill = "grey12", colour = "grey20", linewidth = 0.05) +
  geom_sf(data = kartta_pisteet,
          aes(colour = valillisyys, size = valillisyys), alpha = 0.85) +
  scale_colour_gradientn(
    colours = c(unname(pal["sininen"]), unname(pal["oranssi"]),
                unname(pal["punainen"])),
    name = "Välillisyys"
  ) +
  scale_size_continuous(range = c(0.7, 6), guide = "none") +
  labs(title = "Verkoston solmukohdat",
       subtitle = "Punaiset asemat ovat siltoja, joiden kautta kulkee moni reitti",
       caption = "Kantamaoletus 300 km. Aineisto: OpenStreetMap, Fintraffic AFIR") +
  theme(axis.text = element_blank(), axis.ticks = element_blank(),
        panel.grid = element_blank(), legend.position = "bottom")
```

```{r}
#| label: karkilista
#| echo: true

karki <- keskeisyydet |>
  filter(kantama == "300 km") |>
  slice_max(valillisyys, n = 12) |>
  select(nimi, kunta, op_nimi, max_kw, valillisyys, aste)
```

```{r}
#| label: kuva-karki
#| fig-cap: "Välillisyyskeskeisyydeltään suurimmat asemat."

karki |>
  mutate(label = paste0(str_trunc(nimi, 28), "\n", kunta),
         label = fct_reorder(label, valillisyys)) |>
  ggplot(aes(valillisyys, label)) +
  geom_col(fill = pal["punainen"], width = 0.65) +
  scale_x_continuous(expand = expansion(mult = c(0, 0.08))) +
  labs(x = "Välillisyyskeskeisyys", y = NULL,
       title = "Asemat, joiden kautta kulkee eniten reittejä",
       subtitle = "Kantamaoletus 300 km") +
  theme(axis.text.y = element_text(size = 7))
```

## Kolme mittaria, kolme eri listaa

Keskeisyysmittarit eivät anna samaa vastausta, ja ero on olennainen.

```{r}
#| label: mittarivertailu
#| echo: true

vertailu <- keskeisyydet |>
  filter(kantama == "300 km") |>
  mutate(
    sija_val = rank(-valillisyys, ties.method = "min"),
    sija_lah = rank(-laheisyys, ties.method = "min"),
    sija_omi = rank(-ominaisvektori, ties.method = "min")
  )

# Kuinka paljon listat eroavat? Spearmanin järjestyskorrelaatio
# vertaa sijalukuja, ei arvoja, mikä on tässä oikea valinta koska
# mittareiden asteikot eivät ole vertailukelpoisia.
kor_val_lah <- cor(vertailu$valillisyys, vertailu$laheisyys,
                   method = "spearman", use = "complete.obs")
kor_val_omi <- cor(vertailu$valillisyys, vertailu$ominaisvektori,
                   method = "spearman", use = "complete.obs")
kor_lah_omi <- cor(vertailu$laheisyys, vertailu$ominaisvektori,
                   method = "spearman", use = "complete.obs")

# Kuinka moni top-20:stä on sama molemmilla mittareilla?
top_val <- vertailu |> slice_max(valillisyys, n = 20) |> pull(avain)
top_omi <- vertailu |> slice_max(ominaisvektori, n = 20) |> pull(avain)
paallekkaisyys <- length(intersect(top_val, top_omi))
```

Välillisyyden ja ominaisvektorikeskeisyyden järjestyskorrelaatio on
`r format(round(kor_val_omi, 2), decimal.mark = ",")`, ja kahdenkymmenen
kärjestä yhteisiä on `r paallekkaisyys`.

**Mitä järjestyskorrelaatio tarkoittaa.** Se on luku välillä −1 ja 1, joka
kertoo kuinka samanlaiseen järjestykseen kaksi mittaria asemat asettaa. Ykkönen
tarkoittaisi täsmälleen samaa järjestystä, nolla ei mitään yhteyttä.

Käytän järjestyskorrelaatiota tavallisen korrelaation sijaan, koska mittareiden
asteikot eivät ole vertailukelpoisia — välillisyys ja ominaisvektorikeskeisyys
lasketaan täysin eri tavoin. Vertailukelpoista on vain se, missä järjestyksessä
asemat ovat.

```{r}
#| label: kuva-mittarit
#| fig-cap: "Välillisyys ja ominaisvektorikeskeisyys asemittain."

vertailu |>
  ggplot(aes(ominaisvektori, valillisyys)) +
  geom_point(colour = pal["turkoosi"], alpha = 0.6, size = 2) +
  geom_text_repel(
    data = \(d) d |> filter(sija_val <= 6 | sija_omi <= 6),
    aes(label = paste0(str_trunc(nimi, 20), " (", kunta, ")")),
    colour = "grey80", size = 2.8, max.overlaps = 15, seed = 42
  ) +
  labs(x = "Ominaisvektorikeskeisyys (tärkeiden asemien naapuri)",
       y = "Välillisyyskeskeisyys (silta kahden alueen välillä)",
       title = "Kaksi eri tapaa olla tärkeä",
       subtitle = "Vasemmalla ylhäällä: yksinäinen silta. Oikealla alhaalla: keskellä tiheää verkkoa.")
```

**Miten kuvaa luetaan.** Jokainen piste on latausasema.

Vasemmassa yläkulmassa ovat asemat, joilla on korkea välillisyys mutta matala
ominaisvektorikeskeisyys. Ne ovat yksinäisiä siltoja: harvassa verkossa, mutta
niiden kautta on pakko kulkea. Nämä ovat verkoston haavoittuvimmat kohdat.

Oikeassa alakulmassa ovat asemat, jotka ovat tiheän verkon keskellä. Niillä on
paljon hyviä naapureita, mutta juuri siksi niiden kautta ei ole pakko kulkea —
vaihtoehtoja on.

Jos verkoston kestävyyttä halutaan parantaa, huomio kuuluu vasempaan
yläkulmaan. Jos halutaan maksimoida käyttöaste, oikeaan alakulmaan. Nämä ovat
eri asemia, ja siksi mittarin valinta on politiikkavalinta eikä tekninen
yksityiskohta.

## Tilastollinen testi: onko keskeisyys eri asia kuin teho?

Ilmeinen vastaväite on, että keskeiset asemat ovat vain isoja asemia. Jos niin
olisi, koko verkostoanalyysi olisi turha — riittäisi katsoa asemien kokoa.

```{r}
#| label: testi
#| echo: true

testidata <- keskeisyydet |>
  filter(kantama == "300 km", is.finite(valillisyys))

# Onko keskeisyys yhteydessä aseman tehoon tai pistokemäärään?
kor_teho <- cor.test(testidata$valillisyys, testidata$max_kw,
                     method = "spearman", exact = FALSE)

# Operaattorivertailu: onko jonkin operaattorin asemat
# systemaattisesti keskeisempiä?
isot_op <- testidata |> count(op_nimi) |> filter(n >= 8) |> pull(op_nimi)
op_data <- testidata |> filter(op_nimi %in% isot_op)

kw_testi <- kruskal.test(valillisyys ~ op_nimi, data = op_data)
n_tot <- nrow(op_data)
epsilon2 <- unname(kw_testi$statistic) / ((n_tot^2 - 1) / (n_tot + 1))
```

Keskeisyyden ja tehon järjestyskorrelaatio on
`r format(round(unname(kor_teho$estimate), 3), decimal.mark = ",")`
(p-arvo `r if (kor_teho$p.value < 0.001) "alle 0,001" else format(round(kor_teho$p.value, 3), decimal.mark = ",")`).

Operaattorien välisessä vertailussa Kruskal–Wallis-testi antaa p-arvoksi
`r if (kw_testi$p.value < 0.001) "alle 0,001" else format(round(kw_testi$p.value, 4), decimal.mark = ",")`
ja efektikooksi `r format(round(epsilon2, 3), decimal.mark = ",")`.

**Miksi järjestyskorrelaatio eikä tavallinen.** Välillisyysjakauma on erittäin
vino: valtaosa asemista on nollan tuntumassa ja muutama kaukana ylhäällä.
Tavallinen korrelaatiokerroin olettaa suunnilleen symmetrisen jakauman ja
reagoi voimakkaasti yksittäisiin ääriarvoihin. Järjestyskorrelaatio käyttää vain
sijalukuja eikä oleta jakauman muodosta mitään.

**Miksi efektikoko p-arvon rinnalla.** Aineistossa on satoja asemia, ja niin
suuressa joukossa myös mitätön ero tuottaa pienen p-arvon. Efektikoko kertoo,
kuinka suuri osa vaihtelusta selittyy operaattorilla. Jos se on pieni, ero on
olemassa mutta merkityksetön.

::: {.callout-important}
## Mitä testit eivät kerro

Nämä testit kuvaavat aineistoa, eivät syy-yhteyttä. Vaikka keskeisyys ja teho
eivät korreloisi, siitä ei seuraa että ne olisivat toisistaan riippumattomia
missään syvemmässä mielessä.

Lisäksi asemat eivät ole toisistaan riippumattomia havaintoja. Keskeisyys on
laskettu verkosta, jossa jokaisen aseman arvo riippuu kaikkien muiden
sijainnista. Tämä rikkoo tilastollisten testien perusoletuksen, ja p-arvot ovat
siksi suuntaa antavia eivätkä tarkkoja.

Kerron ne silti, koska efektikoot ovat informatiivisia ja koska vaihtoehto —
esittää järjestyslistoja ilman mitään arviota siitä, ovatko erot systemaattisia
— olisi huonompi. Mutta lukijan on syytä tietää, mitä luku ei tarkoita.
:::

## Vaihtoehtoiset skenaariot: kun yksi operaattori putoaa pois

Kantamaoletuksen vaikutusta tarkasteltiin edellä, ja tulos oli selvä: sillä ei
ole merkitystä, koska välit ovat lyhyitä. Keskeisyysjärjestys on käytännössä
identtinen kaikilla neljällä oletuksella.

Mielekkäämpi skenaario on toinen. Latausasemat eivät katoa yksitellen vaan
ryhmissä, ja ryhmän määrittää operaattori. Maksujärjestelmän häiriö,
roaming-yhteyden katkeaminen tai taustajärjestelmän vika vie kerralla yhden
toimijan koko verkon — ei yhtä asemaa.

Tämä on sarjan aiemman havainnon suora jatko. Latausrekisteristä paljastui, että
osa näennäisesti erillisistä toimijoista julkaisee tietonsa saman
alustatoimittajan kautta. Jos sama riippuvuus koskee maksuliikennettä tai
ohjausjärjestelmiä, yhden alustan häiriö vie mukanaan useamman brändin asemat
yhtä aikaa.

```{r}
#| label: counterfactual
#| echo: true

g <- verkot[["300 km"]]
perus_komp <- components(g)
perus_suurin <- max(perus_komp$csize) / gorder(g)

# Jokaiselle operaattorille: mitä tapahtuu jos sen kaikki asemat
# poistuvat käytöstä yhtä aikaa?
operaattorit <- hpc |> count(op_id, op_nimi, sort = TRUE) |> filter(n >= 3)

poisto_vaikutus <- map_dfr(seq_len(nrow(operaattorit)), function(k) {
  poistettavat <- which(hpc$op_id == operaattorit$op_id[k])
  g2 <- delete_vertices(g, poistettavat)

  komp <- components(g2)
  # Keskimääräinen etäisyys jäljelle jäävässä verkossa: kuinka monta
  # latauspysähdystä tarvitaan asemasta toiseen
  d <- distances(g2)
  d[!is.finite(d)] <- NA

  tibble(
    op_nimi = operaattorit$op_nimi[k],
    asemia = operaattorit$n[k],
    jaljella = gorder(g2),
    osuus_suurimmassa = max(komp$csize) / gorder(g2),
    komponentteja = komp$no,
    keskietaisyys = mean(d, na.rm = TRUE),
    katkenneita_pareja = mean(is.na(d))
  )
})

stopifnot(
  "Poistolaskenta epäonnistui" = nrow(poisto_vaikutus) > 0,
  "Osuudet eivät ole välillä 0–1" =
    all(between(poisto_vaikutus$osuus_suurimmassa, 0, 1))
)
```

```{r}
#| label: kuva-operaattoripoisto
#| fig-cap: "Verkon tila, kun yhden operaattorin kaikki asemat poistuvat käytöstä."

poisto_vaikutus |>
  mutate(
    op_nimi = fct_reorder(op_nimi, katkenneita_pareja),
    label = paste0(op_nimi, " (", asemia, " asemaa)"),
    label = fct_reorder(label, katkenneita_pareja)
  ) |>
  ggplot(aes(katkenneita_pareja, label)) +
  geom_col(fill = pal["punainen"], width = 0.65) +
  geom_text(aes(label = percent(katkenneita_pareja, accuracy = 0.1)),
            hjust = -0.15, colour = "grey85", size = 3.2) +
  scale_x_continuous(labels = percent,
                     expand = expansion(mult = c(0, 0.18))) +
  labs(x = "Osuus asemapareista, joiden välinen yhteys katkeaa", y = NULL,
       title = "Yhden operaattorin häiriö ei kohtele verkkoa tasaisesti",
       subtitle = "Vaikutus ei seuraa asemamäärää vaan sijaintia") +
  theme(axis.text.y = element_text(size = 8))
```

**Miten kuvaa luetaan.** Jokainen palkki kuvaa tilannetta, jossa yhden
operaattorin kaikki suurtehulaturit ovat yhtä aikaa poissa käytöstä. Palkin
pituus kertoo, kuinka suuri osuus asemapareista menettää yhteyden toisiinsa —
eli niiden välillä ei enää pääse kulkemaan latausasemalta toiselle.

Suluissa on operaattorin asemamäärä. Jos vaikutus seuraisi pelkkää
asemamäärää, palkit olisivat samassa järjestyksessä kuin asemamäärät. Ne eivät
ole.

```{r}
#| label: kuva-poisto-hajonta
#| fig-cap: "Asemamäärä ja häiriön vaikutus."

poisto_vaikutus |>
  ggplot(aes(asemia, katkenneita_pareja)) +
  geom_point(colour = pal["turkoosi"], size = 3, alpha = 0.7) +
  geom_text_repel(aes(label = op_nimi), colour = "grey80", size = 3,
                  max.overlaps = 12, seed = 42) +
  scale_y_continuous(labels = percent) +
  labs(x = "Operaattorin suurtehulatureiden määrä",
       y = "Katkenneiden asemaparien osuus",
       title = "Koko ei ratkaise, sijainti ratkaisee",
       subtitle = "Pieni operaattori voi olla verkon kannalta kriittisempi kuin suuri")
```

**Miten kuvaa luetaan.** Vaaka-akselilla on operaattorin asemamäärä,
pystyakselilla häiriön vaikutus verkkoon. Jos vaikutus riippuisi pelkästään
koosta, pisteet asettuisivat nousevalle suoralle.

Poikkeamat suorasta ovat kiinnostavimmat. Piste selvästi suoran yläpuolella
tarkoittaa operaattoria, jonka asemat ovat verkon kannalta strategisissa
paikoissa: harvassa mutta oikeissa kohdissa. Piste suoran alapuolella
tarkoittaa operaattoria, jonka asemat ovat siellä missä on jo runsaasti muita.

Päättäjän kannalta tämä on toimittajariskin kartoitusta. Jos julkinen valta
haluaa varmistaa, että latausverkko toimii häiriötilanteessa, huomio kuuluu
suoran yläpuolelle — ei suurimpiin toimijoihin.

::: {.callout-important}
## Mitä skenaario ei ota huomioon

Tarkastelu olettaa, että operaattorin kaikki asemat poistuvat yhtä aikaa. Se on
äärimmäinen skenaario mutta ei mahdoton: keskitetty taustajärjestelmä on juuri
sellainen yhteinen vikapiste, joka kaataa koko verkon kerralla.

Todennäköisempi häiriö on osittainen. Yksittäinen asema on epäkunnossa, jono on
pitkä, tai maksupääte ei toimi. Näiden vaikutusta ei voi laskea pelkästä
rakenteesta, koska se riippuu käyttöasteesta ja ajoituksesta.

Lisäksi tarkastelu koskee vain suurtehulatureita. Häiriötilanteessa autoilija
voi käyttää hitaampaa laturia, jos aikaa on. Verkon katkeaminen tässä
mallissa tarkoittaa siis pikalatausverkon katkeamista, ei sitä että liikkuminen
kävisi mahdottomaksi.
:::

## Mitä jää käteen

**Kaaren määritelmä ratkaisee, näkyykö analyysissä mitään.** Kantamaan
perustuva yhteys tuotti verkon, jossa kaikki olivat yhteydessä kaikkiin.
Vasta naapuruusehto teki rakenteen näkyväksi.

**Asemien väliset etäisyydet eivät ole ongelma.** Peräkkäisten
suurtehulatureiden välit ovat lähes kaikki alle sadanviidenkymmenen kilometrin,
eli talvisen pienen akun ulottuvilla. Tämä oli yllättävin tulos ja se on hyvä
uutinen — mutta se tarkoittaa myös, että ongelma on muualla kuin siinä mistä
yleensä puhutaan.

**Vilkkain ei ole tärkein.** Verkoston kannalta aseman merkitys syntyy siitä,
kuinka moni reitti kulkee sen kautta, ei siitä kuinka moni siellä lataa.

**Verkko on eri verkko eri olosuhteissa — mutta ei tällä kertaa.** Tarkistin
neljä kantamaoletusta, eikä niillä ollut vaikutusta keskeisyysjärjestykseen.
Se on tulos siinä missä muutkin: oletus, jonka luulin ratkaisevaksi,
osoittautui merkityksettömäksi.

**Häiriö ei kohtele verkkoa tasaisesti.** Yhden operaattorin asemien
poistuminen vaikuttaa verkkoon eri tavoin sen mukaan, missä ne sijaitsevat.
Pieni toimija voi olla kriittisempi kuin suuri.

**Keskeisyysmittarit eivät ole vaihdettavissa keskenään.** Silta kahden alueen
välillä ja tiheän verkon keskus ovat eri asioita, ja mittarin valinta ratkaisee
kumpi löytyy.

**Muutama asema kantaa verkkoa.** Välillisyysjakauma on jyrkästi vino, mikä
tarkoittaa että kestävyyden kannalta olennaisia asemia on vähän. Se on hyvä
uutinen valvonnan kannalta ja huono uutinen haavoittuvuuden kannalta.

Seuraavassa osassa siirryn siitä, mitkä asemat ovat tärkeitä, siihen mitä
tapahtuu kun ne katoavat. Keskeisyys kertoo verkoston rakenteesta; kestävyys
selviää vasta poistamalla asemia yksi kerrallaan ja katsomalla mitä jää.

---

## Mitä tästä on hyötyä yrityksellesi

**Verkon määrittely on analyysi, ei tekninen valinta.** Ensimmäinen versio
tästä osasta yhdisti kaksi asemaa aina kun niiden väli oli alle kantaman. Tulos
oli verkko, jossa lähes kaikki olivat yhteydessä kaikkiin — ja jossa
keskeisyysluvut olivat käytännössä tyhjiä, koska mistään ei tarvinnut kulkea
minkään kautta.

Sama ansa on jokaisessa verkkomallissa. Jos yhdistät asiakkaat, jotka ostavat
samaa tuotetta, tai työntekijät, jotka ovat samassa palaverissa, saat verkon
jossa kaikki liittyvät kaikkiin eikä rakennetta ole. Kaaren määritelmä ratkaisee,
näkyykö analyysissä mitään — ja se on sisällöllinen päätös, joka pitää
perustella.

**Kartoita kriittisyys, älä volyymiä.** Tämä on osan tärkein siirrettävä
oivallus. Eniten käytetty järjestelmä, toimittaja tai osaaja ei ole kriittisin.
Kriittisin on se, jolle ei ole vaihtoehtoa. Ero näkyy vasta kun asiat
mallinnetaan verkkona ja kysytään, mitä tapahtuu jos yksi solmu poistuu.

DORA ja NIS2 edellyttävät juuri tätä: kriittisten toimintojen tunnistamista.
Useimmissa organisaatioissa se tehdään kysymällä, mikä on tärkeää. Verkkona
mallinnettuna sen voi laskea.

**Yksi toimittaja voi olla monta riippuvuutta.** Osan 1 löydös alustatoimittajasta
näkyy tässäkin: jos useat näennäisesti erilliset toimijat käyttävät samaa
alustaa, ne eivät ole toisistaan riippumattomia. Toimittajariskiä kartoitettaessa
kannattaa kysyä, kenen infrastruktuurilla toimittajasi toimii.

**Tee herkkyysanalyysi keskeisimmästä oletuksesta.** Tässä osassa koko verkon
rakenne riippui yhdestä luvusta: kuinka pitkälle auto pääsee. En valinnut yhtä
arvoa vaan laskin neljällä ja näytin, miten tulos muuttuu. Kysy omista
malleistasi sama: mikä on se yksi oletus, jonka muuttaminen kääntäisi
johtopäätöksen? Laske se auki ennen kuin joku muu tekee sen puolestasi.

**Älä mittaa järjestelmää olosuhteissa, joissa se toimii.** Kapasiteetti,
palautumisaika ja varautuminen mitataan yleensä normaalitilanteessa. Se on kuin
mittaisi latausverkon riittävyyden heinäkuussa. Mittaa huippukuormassa,
häiriötilanteessa ja silloin kun puolet henkilöstöstä on lomalla — muuten
mittaus kertoo vain, että asiat ovat kunnossa silloin kun ne ovat kunnossa.

**Ja kysy, mitä mittarisi palkitsee.** Jos investointeja ohjataan käyttöasteen
perusteella, raha valuu sinne missä on jo kapasiteettia. Jos niitä ohjataan
kriittisyyden perusteella, raha menee sinne missä puute tuntuisi eniten. Nämä
ovat eri kohteita, ja valinta tehdään mittarin valinnalla — usein huomaamatta.

Jos organisaatiossasi ei tiedetä, mikä hajoaa ensin ja mitä siitä seuraa, tai
jos kriittisyys on määritelty kokouksessa eikä laskettu, siinä on työtä
odottamassa. Teen tätä vuokrattavana Head of Datana ja projektikohtaisesti —
hinnasto ja yhteystiedot löytyvät
[sivustolta](https://kristianvepsalainen.com).

---

*Aineistot: OpenStreetMap (© OpenStreetMap-osallistujat, ODbL 1.0), Fintraffic
AFIR / Digitraffic, Eurostat GISCO. Koodi on kokonaisuudessaan tässä
postauksessa. Maailma on jakauma.*
