---
title: "Kolme eri lukua samasta asiasta"
subtitle: "Latausverkko jakaumana, osa 1: montako sähköauton latausasemaa Suomessa on?"
description: |
  Sähköautojen latauspisteiden lukumäärä toistetaan uutisissa yhtenä lukuna.
  Kun kaksi rekisteriä avataan ja katsotaan sisään, selviää ettei yksikään
  niistä ole edes itsensä kanssa yksimielinen. Rakennamme asemamäärästä
  jakauman ja kerromme matkalla, mitä rekistereistä löytyi.
date: 2026-09-01
categories: [avoin data, bayes, latausverkko, rekisterit, datan laatu]
draft: true
---

```{r}
#| label: setup
#| include: false
#| cache: false

library(here)
library(tidyverse)
library(httr2)
library(sf)
library(stringdist)
library(ggdist)
library(patchwork)
library(qs2)
library(giscoR)

source(here("R", "theme_kristian.R"))

select <- dplyr::select
filter <- dplyr::filter

stopifnot(
  "httr2 puuttuu tai on liian vanha" =
    requireNamespace("httr2", quietly = TRUE) && packageVersion("httr2") >= "1.0.0"
)

knitr::opts_chunk$set(
  echo = FALSE, warning = FALSE, message = FALSE,
  fig.width = 9, fig.height = 5.5, dpi = 150
)

theme_set(theme_kristian())

pal <- c(punainen = "#e63946", turkoosi = "#2a9d8f", oranssi = "#f4a261",
         navy = "#1d3557", sininen = "#457b9d")

data_dir <- here("data", "latausverkko")
dir.create(data_dir, showWarnings = FALSE, recursive = TRUE)

set.seed(42)

pluck_num <- function(x, ...) {
  v <- purrr::pluck(x, ..., .default = NA)
  if (is.null(v) || length(v) == 0) NA_real_ else as.numeric(v)
}
pluck_chr <- function(x, ...) {
  v <- purrr::pluck(x, ..., .default = NA)
  if (is.null(v) || length(v) == 0) NA_character_ else as.character(v)
}
normalisoi <- function(x) {
  x |> str_to_lower() |> str_replace_all("[^a-zåäö0-9 ]", " ") |> str_squish()
}
```

## Luku, jota kukaan ei ole tarkistanut

Kun latausinfrasta puhutaan, keskustelussa kelluu aina yksi luku. Latauspisteitä
on tuhansia. Tavoite on kymmeniä tuhansia. EU:n AFIR-asetus edellyttää tiettyä
tehoa tietyin välein. Luvut esitetään ilman epävarmuutta, ikään kuin joku olisi
käynyt laskemassa ne.

Kukaan ei ole käynyt laskemassa niitä. Ja mikä olennaisempaa: **kysymykseen ei
ole yhtä oikeaa vastausta, ennen kuin kysyjä kertoo mitä hän laskee.**

Tämä ei ole saivartelua. Kun avaan Fintrafficin ylläpitämän kansallisen
latausverkkoaineiston ja lasken rivit kolmella eri tasolla, saan kolme lukua,
jotka eroavat toisistaan yli viisinkertaisesti. Kaikki kolme ovat oikein.

Tämä postaus aloittaa kolmentoista osan sarjan, jossa Suomen latausverkosta
rakennetaan graafi ja etsitään sen murtumiskohdat. Ennen kuin verkkoa voi
analysoida, on tiedettävä mistä se koostuu. Osoittautuu, että kysymys on
odotettua hankalampi — ja hankaluus on itsessään tulos.

## Aineistot

Käytän kahta lähdettä, jotka ovat syntyneet täysin eri tavoin.

**Open Charge Map** on maailmanlaajuinen, yhteisön ylläpitämä rekisteri. Osa
tiedoista tulee vapaaehtoisilta, osa tuodaan automaattisesti operaattoreiden
syötteistä. Rajapinta on avoin ja vaatii ilmaisen API-avaimen.

**Fintrafficin AFIR-rajapinta** on kansallinen kooste, johon latausoperaattoreilla
on lakisääteinen velvollisuus toimittaa tietonsa. Se julkaistaan Digitrafficin
kautta OCPI-standardiin pohjautuvassa muodossa.

Ensimmäinen on joukkoistettu, toinen viranomaisvetoinen. Ensimmäisessä havainto
syntyy siitä, että joku huomaa aseman. Toisessa siitä, että operaattori täyttää
velvollisuutensa. Nämä ovat erilaisia havaintomekanismeja, ja juuri se tekee
niiden vertailusta hyödyllistä.

```{r}
#| label: ocm-fetch
#| echo: true

ocm_path <- file.path(data_dir, "ocm_raw.qs")

hae_ocm <- function(maxresults = 50000) {
  avain <- Sys.getenv("OCM_API_KEY")
  stopifnot("OCM_API_KEY puuttuu .Renviron-tiedostosta" = nzchar(avain))

  resp <- request("https://api.openchargemap.io/v3/poi/") |>
    req_headers(`X-API-Key` = avain,
                `User-Agent` = "kristianvepsalainen.com / latausverkko") |>
    req_url_query(countrycode = "FI", output = "json", compact = "false",
                  verbose = "false", maxresults = maxresults) |>
    req_retry(max_tries = 3) |>
    req_perform()

  stopifnot("OCM palautti muun kuin 200" = resp_status(resp) == 200)
  poi <- resp_body_json(resp)

  # Hiljainen katkaisu näyttäisi täysin normaalilta aineistolta, joten
  # se on tarkistettava erikseen.
  stopifnot(
    "OCM-vastaus on katkaistu: kasvata maxresults" = length(poi) < maxresults,
    "OCM palautti tyhjän vastauksen" = length(poi) > 0
  )
  poi
}

if (!file.exists(ocm_path)) {
  ocm_raw <- hae_ocm()
  qs2::qs_save(ocm_raw, ocm_path)
} else {
  ocm_raw <- qs2::qs_read(ocm_path)
}
```

```{r}
#| label: afir-fetch
#| echo: true

nap_path <- file.path(data_dir, "afir_raw.qs")

afir <- function(polku, cursor = NULL) {
  req <- request("https://afir.digitraffic.fi") |>
    req_url_path_append(polku) |>
    req_headers(`Digitraffic-User` = "kristianvepsalainen.com/latausverkko") |>
    req_retry(max_tries = 3)
  if (!is.null(cursor)) req <- req_url_query(req, cursor = cursor)
  resp <- req_perform(req)
  stopifnot("AFIR palautti muun kuin 200" = resp_status(resp) == 200)
  resp_body_json(resp)
}

# Sivutus on kursoripohjaista. Käytän sitä koosteen (/all) sijaan, koska
# sivu kerrallaan eteneminen paljastaa jos rajapinta jää silmukkaan.
hae_kaikki <- function(polku, max_sivuja = 200) {
  sivut <- list(); cursor <- NULL; i <- 0
  repeat {
    i <- i + 1
    stopifnot("Sivutus ei pääty – tarkista nextCursor" = i <= max_sivuja)
    v <- afir(polku, cursor)
    sivut[[i]] <- v
    cursor <- purrr::pluck(v, "pagination", "nextCursor", .default = NULL)
    if (is.null(cursor)) break
  }
  sivut
}

if (!file.exists(nap_path)) {
  afir_raw <- list(
    operaattorit = afir("/api/charging-network/v1/operators"),
    sijainnit    = hae_kaikki("/api/charging-network/v1/locations")
  )
  qs2::qs_save(afir_raw, nap_path)
} else {
  afir_raw <- qs2::qs_read(nap_path)
}
```

## Ensimmäinen kerros: mitä yksi rivi tarkoittaa?

AFIR-aineisto on kolmitasoinen. Ylimpänä on **sijainti** — esimerkiksi
kauppakeskuksen parkkihalli. Sen alla on yksi tai useampi **EVSE**, eli
yksittäinen latauslaite. Ja EVSE:n alla on **konnektorit**, eli fyysiset
pistokkeet.

Yksi latauspylväs, jossa on sekä CHAdeMO- että CCS-pistoke, on yksi EVSE ja kaksi
konnektoria. Kymmenen pylvään latauskenttä on yksi sijainti ja kymmenen EVSE:tä.

```{r}
#| label: afir-litista
#| echo: true

piirteet <- purrr::list_flatten(
  map(afir_raw$sijainnit, \(s) purrr::pluck(s, "features", .default = list()))
)
stopifnot("Piirteitä ei löytynyt" = length(piirteet) > 0)

nap_sijainnit <- map_dfr(piirteet, \(f) {
  p <- f$properties
  tibble(
    raaka_id  = pluck_chr(p, "id"),
    nimi      = pluck_chr(p, "name"),
    op_id     = pluck_chr(p, "operator", "id"),
    op_nimi   = pluck_chr(p, "operator", "details", "name"),
    kunta     = pluck_chr(p, "address", "city"),
    postinro  = pluck_chr(p, "address", "postalCode"),
    aina_auki = as.logical(purrr::pluck(p, "openingTimes", "twentyFourSeven",
                                        .default = NA)),
    luotu     = pluck_chr(p, "createdAt"),
    muokattu  = pluck_chr(p, "modifiedAt"),
    lon       = pluck_num(f, "geometry", "coordinates", 1),
    lat       = pluck_num(f, "geometry", "coordinates", 2),
    .rows = 1
  )
})

nap_kon <- map_dfr(piirteet, \(f) {
  p <- f$properties
  avain <- paste(pluck_chr(p, "operator", "id"), pluck_chr(p, "id"), sep = "|")
  map_dfr(purrr::pluck(p, "evses", .default = list()), \(e) {
    map_dfr(purrr::pluck(e, "connectors", .default = list()), \(k) tibble(
      avain,
      evse_id   = pluck_chr(e, "id"),
      standardi = pluck_chr(k, "standard"),
      virta     = pluck_chr(k, "powerType"),
      muoto     = pluck_chr(k, "format"),
      volttia   = pluck_num(k, "maxVoltage"),
      ampeeria  = pluck_num(k, "maxAmperage"),
      # maxElectricPower on OCPI:ssa watteja, ei kilowatteja
      teho_kw   = pluck_num(k, "maxElectricPower") / 1000,
      tariffi   = pluck_chr(k, "tariffIds", 1)
    ))
  })
})

nap_sijainnit <- nap_sijainnit |> mutate(avain = paste(op_id, raaka_id, sep = "|"))

kolme_lukua <- c(
  sijainteja  = nrow(nap_sijainnit),
  evse        = n_distinct(nap_kon$evse_id),
  konnektorit = nrow(nap_kon)
)
```

Kolme lukua samasta aineistosta:
**`r format(kolme_lukua[["sijainteja"]], big.mark = " ")` sijaintia,
`r format(kolme_lukua[["evse"]], big.mark = " ")` latauslaitetta ja
`r format(kolme_lukua[["konnektorit"]], big.mark = " ")` pistoketta.**

Kun uutisessa sanotaan, että latauspisteitä on noin
`r round(kolme_lukua[["evse"]] / 1000)` 000, se on tosi. Kun sanotaan, että
latausasemia on noin `r round(kolme_lukua[["sijainteja"]] / 1000)` 000, sekin on
tosi. Kumpikaan ei ole väärin. Ne mittaavat eri asiaa, eikä kumpikaan yleensä
kerro kumpaa tarkoitetaan.

Päättäjälle tällä on suora seuraus. Jos tavoitteeksi asetetaan "50 000
latauspistettä vuoteen 2030 mennessä", tavoite on kolmella eri tulkinnalla
kolmen eri kokoinen. Ero ei ole prosentteja vaan kertaluokka.

```{r}
#| label: kuva-tasot
#| fig-cap: "Sama aineisto kolmella eri laskentatasolla. Palkkien suhde on se, mistä uutisoinnissa harvoin kerrotaan."

tibble(
  taso = factor(c("Sijainteja\n(latauskenttiä)", "Latauslaitteita\n(EVSE)",
                  "Pistokkeita\n(konnektoreita)"),
                levels = c("Sijainteja\n(latauskenttiä)", "Latauslaitteita\n(EVSE)",
                           "Pistokkeita\n(konnektoreita)")),
  n = as.numeric(kolme_lukua)
) |>
  ggplot(aes(taso, n)) +
  geom_col(fill = pal["navy"], width = 0.6) +
  geom_text(aes(label = format(n, big.mark = " ")), vjust = -0.6,
            colour = "grey85", size = 4) +
  scale_y_continuous(labels = scales::label_number(big.mark = " "),
                     expand = expansion(mult = c(0, 0.15))) +
  labs(x = NULL, y = NULL,
       title = "Kolme oikeaa vastausta samaan kysymykseen",
       caption = "Lähde: Fintraffic AFIR / Digitraffic")
```

## Toinen kerros: rekisteri ei ole yksimielinen itsensä kanssa

Valitaan taso — sanotaan sijainti, koska verkostoanalyysissä solmu on paikka
johon ajetaan, ei pistoke johon kytketään. Nyt pitäisi voida laskea rivit.

Ei pitäisi.

### Sama tunniste, kaksi eri asemaa

Sijainnin tunnisteen pitäisi yksilöidä sijainti. Se ei tee niin.

```{r}
#| label: id-tormaykset
#| echo: true

tormaykset <- nap_sijainnit |>
  group_by(raaka_id) |>
  filter(n() > 1) |>
  ungroup()

n_tormays_ryhmia <- n_distinct(tormaykset$raaka_id)
n_tormays_riveja <- nrow(tormaykset)

# Ovatko rivit saman aseman toistoja vai eri asemia?
tormays_luonne <- tormaykset |>
  group_by(raaka_id) |>
  summarise(eri_nimia = n_distinct(nimi), eri_op = n_distinct(op_id),
            eri_koord = n_distinct(paste(lat, lon)), .groups = "drop")

# Numeeriset tunnisteet vs. UUID:t operaattoreittain
tunnistetyyli <- nap_sijainnit |>
  mutate(numeerinen = str_detect(raaka_id, "^[0-9]+$")) |>
  group_by(op_id, op_nimi) |>
  summarise(n = n(), numeerisia = sum(numeerinen), .groups = "drop")

n_numeerisia <- sum(tunnistetyyli$numeerisia)
```

Aineistossa on **`r n_tormays_ryhmia` tunnistetta, jotka viittaavat useampaan
kuin yhteen sijaintiin**, yhteensä `r n_tormays_riveja` riviä. Kaikissa
tapauksissa nimi, koordinaatit ja operaattori ovat eri — kyse ei siis ole saman
rivin toistumisesta vaan aidosti eri asemista, jotka jakavat tunnisteen.

Tunniste `10` on sekä St1:n asema Pihtiputaalla että Evenlin asema Nokialla.
Tunniste `29` on St1 Porvoossa ja Wattery Muhoksella.

Syy näkyy tunnisteiden muodossa. Suurin osa on UUID-tyyppisiä satunnaisjonoja,
mutta törmäävät ovat pieniä kokonaislukuja. Viisi operaattoria — yhteensä
`r n_numeerisia` sijaintia — käyttää omia juoksevia numeroitaan, jotka on
välitetty koosteeseen sellaisenaan. OCPI-standardissa sijainnin yksilöi vasta
kolmikko maakoodi, osapuolitunnus ja sijaintitunnus, mutta koosteen
tunnistekenttä sisältää vain viimeisen.

Korjaus on rakentaa yhdistelmäavain itse. Se on triviaali — mutta vain jos
huomaa, että se tarvitaan. Kuka tahansa, joka lukee aineiston tietokantaan
sijaintitunniste avaimena, saa hiljaisesti väärän tuloksen.

### Sama laite, kaksi eri asemaa

Toinen ongelma kulkee vastakkaiseen suuntaan.

```{r}
#| label: evse-tuplat
#| echo: true

n_ennen <- nrow(nap_kon)
nap_kon <- nap_kon |> distinct(avain, evse_id, standardi, virta, muoto,
                               volttia, ampeeria, teho_kw, tariffi,
                               .keep_all = TRUE)
n_toistoja <- n_ennen - nrow(nap_kon)

#merkitään erikseen raskaan kaluston laturit ja todennäköinen roska
nap_kon <- nap_kon |>
  mutate(
    raskas = teho_kw >= 350 & standardi %in% c("IEC_62196_T2_COMBO", "MCS"),
    teho_epailyttava = teho_kw > 400 &
      standardi %in% c("DOMESTIC_F", "DOMESTIC_H")
  )

stopifnot(
  "Kotitalouspistoke mahdottomalla teholla useammin kuin odotettua" =
    mean(nap_kon$teho_epailyttava, na.rm = TRUE) < 0.005
)

nap_kon <- nap_kon |>
  mutate(teho_kw = if_else(teho_epailyttava, NA_real_, teho_kw))

stopifnot(
  "Tehoja yli 600 kW myös roskan poiston jälkeen" =
    all(nap_kon$teho_kw <= 600 | is.na(nap_kon$teho_kw))
)

nap_kon <- nap_kon |> mutate(teho_kw = if_else(teho_epailyttava, NA_real_, teho_kw))
# Sama latauslaite kirjattuna kahdelle eri sijainnille
jaetut_evse <- nap_kon |>
  group_by(evse_id) |>
  filter(n_distinct(avain) > 1) |>
  ungroup()

n_jaettuja <- n_distinct(jaetut_evse$evse_id)
n_paallekkaisia_sijainteja <- n_distinct(jaetut_evse$avain)
```

`r n_jaettuja` latauslaitetta on kirjattu **kahden eri sijainnin alle**. Turun
Toriparkissa sama laite on sekä "ylempi krs" että "K1". Espoossa sama neljä
laitetta on sekä "Toyota Espoo" että "Toyota Espoo Julkinen".

Nämä eivät ole kaksi asemaa vaan yksi asema kahdella kirjauksella. Sijaintien
lukumäärä on siis yliarvio, ja ainoa keino havaita se on mennä tasoa alemmas ja
katsoa laitetunnisteita.

### Sama operaattori, kolme eri nimeä

```{r}
#| label: op-nimet
#| echo: true

ops <- map_dfr(afir_raw$operaattorit, \(o) tibble(
  op_id = pluck_chr(o, "id"),
  op_virallinen = pluck_chr(o, "details", "name"),
  maakoodi = pluck_chr(o, "countryCode")
))

nimivariantit <- nap_sijainnit |>
  distinct(op_id, op_nimi) |>
  count(op_id, name = "nimia") |>
  filter(nimia > 1) |>
  left_join(ops, by = "op_id")

stopifnot(
  "Sijainneissa operaattori jota ei ole rekisterissä" =
    length(setdiff(unique(nap_sijainnit$op_id), ops$op_id)) == 0,
  "Rekisterissä operaattori jolla ei ole sijainteja" =
    length(setdiff(ops$op_id, unique(nap_sijainnit$op_id))) == 0
)
```

Operaattorin nimi on vapaa tekstikenttä, ja se näkyy. Sama tunnus esiintyy
kirjoitusasuissa, jotka eroavat yhden kirjaimen kokoisesti — yhdessä tapauksessa
kolmella eri tavalla. Yksi operaattori on eri niminen operaattorirajapinnassa
kuin sijaintiaineistossa.

Avain on siis tunnus, ei nimi. Tämä on tavanomainen datankäsittelyn opetus, mutta
se kannattaa sanoa ääneen, koska nimen käyttäminen avaimena olisi tässä
tuottanut kolme operaattoria siellä missä on yksi.

### Ja yksi operaattori ei ole operaattori

Tässä on löydöistä kiinnostavin.

```{r}
#| label: alusta
#| echo: true

alustatunnus <- nap_sijainnit |>
  distinct(op_id, op_nimi) |>
  count(op_id, name = "eri_nimia") |>
  slice_max(eri_nimia, n = 1)

alustan_asiakkaat <- nap_sijainnit |>
  filter(op_id == alustatunnus$op_id[1]) |>
  count(op_nimi, sort = TRUE)
```

Yhden operaattoritunnuksen alla esiintyy `r nrow(alustan_asiakkaat)` eri
toimijan nimeä: suuri latausoperaattori ja sen lisäksi joukko pieniä toimijoita —
isännöintiyhtiö, autokauppa, teknologiayritys.

Kyse ei ole virheestä. Kyse on siitä, että **alustatoimittaja hoitaa
AFIR-ilmoituksen asiakkaidensa puolesta**. Pieni isännöintiyhtiö ei ole tehnyt
itsenäistä päätöstä ilmoittaa latauspisteensä kansalliseen rekisteriin. Se on
valinnut latausoperaattorinsa, ja operaattori on hoitanut loput.

Tällä on suora seuraus siihen, mitä seuraavaksi teen. Jos halutaan arvioida
kuinka moni asema puuttuu rekisteristä, ei voi olettaa että jokainen asema
päätyy sinne itsenäisesti. Havaitseminen ei tapahdu asema kerrallaan eikä
edes toimija kerrallaan, vaan alusta kerrallaan.

```{r}
#| label: kanoninen
#| echo: true

# Puretaan päällekkäiskirjaukset: jos kaksi sijaintia jakaa latauslaitteen,
# ne ovat sama asema. Yhdistetään ne ensimmäisen avaimen alle.
evse_ryhmat <- nap_kon |>
  distinct(avain, evse_id) |>
  group_by(evse_id) |>
  mutate(ryhma = min(avain)) |>
  ungroup() |>
  distinct(avain, ryhma) |>
  group_by(avain) |>
  summarise(kanoninen = min(ryhma), .groups = "drop")

nap <- nap_sijainnit |>
  left_join(evse_ryhmat, by = "avain") |>
  mutate(kanoninen = coalesce(kanoninen, avain)) |>
  group_by(kanoninen) |>
  slice_min(luotu, n = 1, with_ties = FALSE) |>
  ungroup()

n_poistettu <- nrow(nap_sijainnit) - nrow(nap)

stopifnot(
  "Kanonisointi poisti epäuskottavan monta riviä" =
    n_poistettu / nrow(nap_sijainnit) < 0.05,
  "Koordinaatit Suomen ulkopuolella" =
    all(between(nap$lat, 59.4, 70.2) & between(nap$lon, 18.9, 31.7))
)
```

## OCM:n puolella samat ongelmat, eri muodossa

```{r}
#| label: ocm-litista
#| echo: true

ocm <- map_dfr(ocm_raw, function(p) {
  liitokset <- purrr::pluck(p, "Connections", .default = list())
  tibble(
    ocm_id      = pluck_num(p, "ID"),
    nimi        = pluck_chr(p, "AddressInfo", "Title"),
    kunta       = pluck_chr(p, "AddressInfo", "Town"),
    postinro    = pluck_chr(p, "AddressInfo", "Postcode"),
    lat         = pluck_num(p, "AddressInfo", "Latitude"),
    lon         = pluck_num(p, "AddressInfo", "Longitude"),
    operaattori = pluck_chr(p, "OperatorInfo", "Title"),
    julkinen    = as.logical(purrr::pluck(p, "UsageType", "IsPublicAccess",
                                          .default = NA)),
    toiminnassa = as.logical(purrr::pluck(p, "StatusType", "IsOperational",
                                          .default = NA)),
    datalahde   = pluck_num(p, "DataProviderID"),
    pisteita    = pluck_num(p, "NumberOfPoints"),
    paivitetty  = pluck_chr(p, "DateLastStatusUpdate"),
    varmistettu = pluck_chr(p, "DateLastVerified"),
    liitokset   = list(map_dfr(liitokset, \(c) tibble(
      pistoketyyppi = pluck_chr(c, "ConnectionType", "Title"),
      teho_kw = pluck_num(c, "PowerKW"),
      lkm = pluck_num(c, "Quantity")
    ))),
    .rows = 1
  )
}) |>
  mutate(
    max_kw = map_dbl(liitokset, \(d)
      if (nrow(d) == 0 || all(is.na(d$teho_kw))) NA_real_
      else max(d$teho_kw, na.rm = TRUE)),
    hpc = !is.na(max_kw) & max_kw >= 150
  )

# Roskatietueet: nollakoordinaatit, Suomen ulkopuoliset, testitietueet.
# Sanaraja \\btest\\b on tarkoituksellinen: pelkkä "test" osuisi
# paikannimiin ja poistaisi oikeita asemia hiljaisesti.
ocm_luokiteltu <- ocm |>
  mutate(hylkaysyy = case_when(
    lat == 0 & lon == 0 ~ "nollakoordinaatit",
    !(between(lat, 59.4, 70.2) & between(lon, 18.9, 31.7)) ~ "Suomen ulkopuolella",
    str_detect(str_to_lower(nimi), "\\btest\\b|testi|demo|dummy|sample") ~ "testitietue",
    TRUE ~ NA_character_
  ))

hylatyt <- ocm_luokiteltu |> filter(!is.na(hylkaysyy)) |> count(hylkaysyy)

stopifnot(
  "Yli 2 % tietueista hylättiin – tarkista haun rajaus" =
    sum(hylatyt$n) / nrow(ocm) < 0.02,
  "OCM-tunnisteissa duplikaatteja" = !any(duplicated(ocm$ocm_id))
)

ocm <- ocm_luokiteltu |> filter(is.na(hylkaysyy)) |> select(-hylkaysyy)
```

Hylättyjä tietueita on `r sum(hylatyt$n)`. Osa on koordinaateiltaan mahdottomia:
yksi asema väittää sijaitsevansa Tyynellämerellä, toinen Norjanmeren
pohjoisosassa. Yksi on pisteessä nolla-nolla — Guineanlahdella, mikä on
käytännössä aina merkki siitä, että sijainti puuttuu ja jokin järjestelmä on
täyttänyt tyhjän kentän nollilla.

Loput ovat testitietueita, joita joku on syöttänyt rajapintaa kokeillessaan
eikä ole poistanut. Yksi niistä on koordinaateiltaan täysin uskottava ja olisi
läpäissyt jokaisen geometrisen tarkistuksen.

### Kenttä, joka näyttää laadunvarmistukselta

```{r}
#| label: varmistus
#| echo: true

varmistustesti <- ocm |>
  filter(!is.na(varmistettu), !is.na(paivitetty)) |>
  mutate(ero_h = as.numeric(difftime(
    as.POSIXct(varmistettu, tz = "UTC"),
    as.POSIXct(paivitetty, tz = "UTC"), units = "hours"))) |>
  summarise(n = n(), sama_hetki = mean(abs(ero_h) < 1),
            mediaani_ero = median(ero_h))
```

OCM:ssä on kenttä nimeltä "viimeksi varmistettu". Se kuulostaa siltä, että joku
olisi käynyt tarkistamassa aseman olemassaolon.

Kaikilla `r format(varmistustesti$n, big.mark = " ")` asemalla varmistuspäivä on
**täsmälleen sama kuin päivityspäivä**. Mediaaniero on nolla tuntia, eikä
hajontaa ole lainkaan. Kenttä päivittyy automaattisesti aina kun syöte
päivittyy.

Se ei siis mittaa tiedon oikeellisuutta vaan integraation aktiivisuutta. Ero on
olennainen: rekisterissä on kenttä, joka näyttää laadunvarmistukselta mutta ei
ole sitä, ja jokainen joka lukee sen nimen mukaan päättelee väärin.

## Kolmas kerros: kuinka moni puuttuu molemmista?

Vasta nyt päästään alkuperäiseen kysymykseen.

### Menetelmä: miten hylkeitä lasketaan

Biologi haluaa tietää, montako hyljettä lahdessa on. Hän pyydystää sata,
merkitsee ne ja päästää vapaaksi. Viikon päästä hän pyydystää sata uudestaan.
Niistä kaksikymmentä on merkittyjä. Jos toisessa pyynnissä viidennes osui
merkittyihin, merkityt sata ovat noin viidennes populaatiosta — hylkeitä on siis
noin viisisataa.

Menetelmä on nimeltään merkintä-takaisinpyynti. Sitä käytetään ekologian lisäksi
epidemiologiassa aliraportoinnin korjaamiseen, ihmisoikeustyössä konfliktien
uhrilukujen arviointiin ja ohjelmistotestauksessa löytämättömien virheiden
määrän arviointiin.

Latausasemien kohdalla hylkeitä ovat asemat, ensimmäinen pyynti on OCM ja toinen
AFIR-kooste. Päällekkäisyys kertoo, kuinka moni asema ei ole kummassakaan.

### Miksi naiivi laskenta on tässä väärin

Menetelmä olettaa, että jokainen asema päätyy rekisteriin toisistaan
riippumatta. Edellinen luku osoitti, ettei näin ole. Operaattori joko toimittaa
tietonsa AFIR-koosteeseen tai ei — ja jos toimittaa, käytännössä kaikki sen
asemat tulevat kerralla. Alustatoimittajan tapauksessa päätös tehdään vielä
tasoa ylempänä.

Havaintoja ei siis ole tuhansia vaan kymmeniä. Naiivi laskenta olettaa
tuhansia riippumattomia kolikonheittoja siellä missä niitä on muutamia
kymmeniä, ja tuottaa siksi aivan liian kapean epävarmuusvälin.

Oikea rakenne on kaksitasoinen. Ensin arvioidaan, kuinka moni **operaattori**
puuttuu. Sitten arvioidaan, kuinka monta asemaa puuttuvilla operaattoreilla on,
käyttäen havaittua operaattorikokojen jakaumaa.

```{r}
#| label: linkitys
#| echo: true

ocm_sf <- ocm |> st_as_sf(coords = c("lon","lat"), crs = 4326) |> st_transform(3067)
nap_sf <- nap |> st_as_sf(coords = c("lon","lat"), crs = 4326) |> st_transform(3067)

# Linkityskriteeri ei ole yksikäsitteinen, joten sitä ei valita vaan
# käydään läpi useita ja kuljetetaan syntyvä epävarmuus loppuun asti.
laske_m <- function(raja_m) {
  parit <- st_join(ocm_sf, nap_sf, join = st_is_within_distance,
                   dist = raja_m, suffix = c("_ocm", "_nap")) |>
    st_drop_geometry() |>
    filter(!is.na(avain)) |>
    mutate(
      nimisim = 1 - stringdist(normalisoi(nimi_ocm), normalisoi(nimi_nap),
                               method = "jw"),
      opsim = 1 - stringdist(normalisoi(operaattori), normalisoi(op_nimi),
                             method = "jw")
    ) |>
    filter(nimisim >= 0.60 | opsim >= 0.85) |>
    arrange(desc(nimisim)) |>
    distinct(ocm_id, .keep_all = TRUE) |>
    distinct(avain, .keep_all = TRUE)

  tibble(raja_m = raja_m, m = nrow(parit), parit = list(parit))
}

rajat <- c(50, 100, 200, 400)
linkitykset <- map_dfr(rajat, laske_m)

stopifnot(
  "Vastaavuuksia enemmän kuin pienemmässä rekisterissä on rivejä" =
    all(linkitykset$m <= min(nrow(ocm_sf), nrow(nap_sf))),
  "Vastaavuusmäärä ei kasva etäisyysrajan mukana" = !is.unsorted(linkitykset$m)
)
```

```{r}
#| label: crc-operaattori
#| echo: true

# Operaattoritason merkintä-takaisinpyynti.
# n1 = OCM:n tuntemat operaattorit, n2 = AFIR:n operaattorit, m = yhteiset.
ocm_operaattorit <- ocm |>
  filter(!is.na(operaattori), operaattori != "(Unknown Operator)") |>
  distinct(operaattori) |>
  mutate(norm = normalisoi(operaattori))

nap_operaattorit <- ops |> mutate(norm = normalisoi(op_virallinen))

op_parit <- expand_grid(a = ocm_operaattorit$norm, b = nap_operaattorit$norm) |>
  mutate(sim = 1 - stringdist(a, b, method = "jw")) |>
  filter(sim >= 0.85) |>
  arrange(desc(sim)) |>
  distinct(b, .keep_all = TRUE) |>
  distinct(a, .keep_all = TRUE)

n1_op <- nrow(ocm_operaattorit)
n2_op <- nrow(nap_operaattorit)
m_op  <- nrow(op_parit)

# Bayesläinen posteriori hilalla: hypergeometrinen uskottavuus,
# Jeffreysin priori p(N) ~ 1/N. Yksi parametri, joten MCMC:tä ei tarvita.
posteriori_N <- function(n1, n2, m, kerroin = 8) {
  stopifnot("m ei voi ylittää otoskokoja" = m <= min(n1, n2),
            "m on nolla" = m > 0)
  N <- (n1 + n2 - m):ceiling((n1 + n2 - m) * kerroin)
  lp <- lchoose(n2, m) + lchoose(N - n2, n1 - m) - lchoose(N, n1) - log(N)
  lp[!is.finite(lp)] <- -Inf
  p <- exp(lp - max(lp)); p <- p / sum(p)
  tibble(N = N, tiheys = p)
}

post_op <- posteriori_N(n1_op, n2_op, m_op)
naytteet_op <- sample(post_op$N, 20000, replace = TRUE, prob = post_op$tiheys)
```

```{r}
#| label: crc-hierarkkinen
#| echo: true

# Operaattorikohtainen kattavuus: kuinka suuri osa operaattorin
# AFIR-asemista löytyy OCM:stä. Osittainen kutistaminen yhteistä
# keskiarvoa kohti vakauttaa pienet operaattorit.
kattavuus_op <- linkitykset |>
  filter(raja_m == 200) |>
  pull(parit) |> pluck(1) |>
  count(op_id, name = "m_k") |>
  right_join(count(nap, op_id, name = "n2_k"), by = "op_id") |>
  replace_na(list(m_k = 0L))

# Empiirinen Bayes: Beta(a,b) sovitetaan havaittuihin osuuksiin
osuudet <- with(kattavuus_op, (m_k + 0.5) / (n2_k + 1))
mu <- mean(osuudet); v <- var(osuudet)
kappa <- max(mu * (1 - mu) / v - 1, 2)
a0 <- mu * kappa; b0 <- (1 - mu) * kappa

# Posteriorinäytteet operaattoreittain
kattavuus_naytteet <- kattavuus_op |>
  mutate(naytteet = map2(m_k, n2_k, \(m, n)
    rbeta(4000, a0 + m, b0 + n - m)))

# Havaitsemattomien operaattoreiden asemamäärä: kokojakauma
# sovitetaan havaittuihin, ja puuttuville arvotaan koot siitä.
koot <- kattavuus_op$n2_k
naytteet_kokonais <- map_dbl(1:4000, function(i) {
  n_op_yht <- sample(naytteet_op, 1)
  n_piilossa_op <- max(n_op_yht - n2_op, 0)
  havaitut_asemat <- nrow(nap)
  piilossa_asemat <- if (n_piilossa_op > 0)
    sum(sample(koot, n_piilossa_op, replace = TRUE)) else 0
  # OCM:n lisäys: asemat jotka ovat OCM:ssä mutta eivät AFIR:ssä
  vain_ocm <- nrow(ocm) - linkitykset$m[linkitykset$raja_m == 200]
  havaitut_asemat + vain_ocm + piilossa_asemat
})

tunnusluvut <- tibble(
  mediaani = median(naytteet_kokonais),
  q025 = quantile(naytteet_kokonais, 0.025),
  q975 = quantile(naytteet_kokonais, 0.975)
)
```

```{r}
#| label: kuva-posteriori
#| fig-cap: "Latausasemien kokonaismäärän posteriorijakauma. Katkoviiva näyttää rekistereissä yhteensä näkyvät asemat."

p1 <- tibble(N = naytteet_kokonais) |>
  ggplot(aes(N)) +
  stat_halfeye(fill = pal["turkoosi"], colour = "grey85",
               .width = c(0.5, 0.95), alpha = 0.6) +
  geom_vline(xintercept = nrow(nap) + nrow(ocm) -
               linkitykset$m[linkitykset$raja_m == 200],
             colour = pal["punainen"], linetype = 2) +
  scale_x_continuous(labels = scales::label_number(big.mark = " ")) +
  labs(x = "Latausasemia (sijaintitasolla)", y = NULL,
       title = "Asemamäärä ei ole luku vaan jakauma",
       subtitle = "Hierarkkinen malli: epävarmuus operaattoritasolta asematasolle")

p2 <- linkitykset |>
  mutate(post = map(m, \(mm) posteriori_N(nrow(ocm_sf), nrow(nap_sf), mm))) |>
  select(raja_m, post) |> unnest(post) |>
  mutate(raja = factor(paste0(raja_m, " m"), levels = paste0(rajat, " m"))) |>
  ggplot(aes(N, tiheys, colour = raja)) +
  geom_line(linewidth = 0.7) +
  scale_colour_manual(values = unname(pal[c("punainen","oranssi","sininen","navy")])) +
  scale_x_continuous(labels = scales::label_number(big.mark = " ")) +
  labs(x = "Latausasemia", y = NULL, colour = "Linkitysraja",
       title = "Naiivi laskenta, neljä eri linkityskriteeriä",
       subtitle = "Mitä väljemmin asemat linkitetään, sitä pienempi arvio")

p1 / p2
```

Alempi paneeli on tämän postauksen tärkein kuva, eikä se kerro latausasemista
mitään. Se kertoo menetelmästä. Arvio riippuu voimakkaasti siitä, kuinka
tiukasti kaksi tietuetta katsotaan samaksi asemaksi. Jos joku esittää
rekisteripohjaisen kattavuusarvion ilman tätä paneelia, hän on tehnyt valinnan
ja jättänyt kertomatta siitä.

### Tilastollinen testi ja miksi juuri se

Eroaako OCM:n kattavuus operaattoreittain? Aineisto on operaattorikohtainen
taulukko, jossa jokaisesta AFIR-asemasta tiedetään, löytyikö se myös OCM:stä.

Ilmeinen valinta olisi khiin neliö -riippumattomuustesti. Se on tässä
epäluotettava, koska pienillä operaattoreilla odotetut solufrekvenssit jäävät
alle viiden — juuri se tilanne, jossa khiin neliön approksimaatio pettää.
Käytän siksi Monte Carlo -pohjaista eksaktia p-arvoa, joka ei nojaa
asymptotiikkaan.

```{r}
#| label: testi
#| echo: true

testitaulu <- kattavuus_op |>
  filter(n2_k >= 3) |>
  transmute(loytyi = m_k, ei_loytynyt = n2_k - m_k) |>
  as.matrix()

testi <- chisq.test(testitaulu, simulate.p.value = TRUE, B = 20000)

# Efektikoko: Cramérin V. P-arvo kertoo onko eroa, V kertoo kuinka suuri se on.
cramers_v <- sqrt(testi$statistic /
                  (sum(testitaulu) * (min(dim(testitaulu)) - 1)))
```

Testi antaa p-arvoksi `r format.pval(testi$p.value, digits = 3)` ja Cramérin
V:ksi `r round(cramers_v, 3)`.

Raportoin molemmat, ja syy on periaatteellinen. P-arvo vastaa kysymykseen
"voisiko havaittu ero syntyä sattumalta, jos eroa ei todellisuudessa ole".
Päättäjä ei yleensä kysy sitä. Päättäjä kysyy "kuinka paljon huonommin jokin
operaattori on katettu, ja kuinka varma siitä voi olla". Siihen p-arvo ei vastaa
lainkaan — efektikoko ja posteriorijakaumat vastaavat.

::: {.callout-warning}
## Kolme varausta, jotka pitää sanoa ääneen

**Rekisterit eivät ole riippumattomia.** Molemmat saavat tietonsa osittain
samoilta operaattoreilta. Positiivinen riippuvuus johtaa populaatiokoon
aliarvioon. Kahdesta lähteestä riippuvuutta ei voi testata — siihen tarvittaisiin
kolmas todella riippumaton lähde.

**Roskatietueet vaikuttavat vastakkaiseen suuntaan.** Testitietueet ovat OCM:ssä
mutta eivät koskaan AFIR:ssä. Ne kasvattavat OCM:n havaintomäärää kasvattamatta
päällekkäisyyttä, mikä yliarvioi todellista asemamäärää. Poistin löytämäni,
mutta en voi tietää löysinkö kaikki.

**Otantavirhettä ei ole.** Tässä ei ole otosta perusjoukosta. Epävarmuus syntyy
havaitsemisprosessista ja linkityksestä, ei otannasta. Siksi perinteinen
merkitsevyystestaus on tässä osin väärä työkalu ja painopiste on jakaumissa.
:::

### Herkkyysanalyysi

Riippuvuutta ei voi testata, mutta sen vaikutuksen voi laskea. Riippuvuuden
voimakkuutta kuvaava kerroin saa arvon yksi, kun lähteet ovat riippumattomia, ja
ykköstä suurempia arvoja, kun molemmissa esiintyminen on yleisempää kuin sattuma
antaisi olettaa.

```{r}
#| label: herkkyys
#| fig-cap: "Kuinka paljon arvio muuttuu, jos rekisterit eivät ole riippumattomia."

m200 <- linkitykset$m[linkitykset$raja_m == 200]

tibble(psi = seq(0.7, 2.0, by = 0.01)) |>
  mutate(N = nrow(ocm) * nrow(nap) / (m200 * psi)) |>
  ggplot(aes(psi, N)) +
  geom_line(colour = pal["oranssi"], linewidth = 0.9) +
  geom_vline(xintercept = 1, colour = "grey60", linetype = 2) +
  scale_y_continuous(labels = scales::label_number(big.mark = " ")) +
  labs(x = "Riippuvuuden voimakkuus", y = "Arvioitu asemamäärä",
       title = "Mitä riippuvuusoletus maksaa",
       subtitle = "Pystyviiva: riippumattomuus. Oikealle mentäessä lähteet kopioivat toisiaan.")
```

Käyrä on analyysin rehellisin osa. Se sanoo: jos rekisterit ovat riippumattomia,
arvio on tämä. Jos ne kopioivat toisiaan, arvio on merkittävästi suurempi. En voi
tietää kumpi pitää paikkansa. Voin kertoa, kuinka paljon sillä on väliä.

## Sarjan pohja-aineisto

```{r}
#| label: tallenna
#| echo: true

asemat <- nap |>
  transmute(avain = kanoninen, nimi, op_id, op_nimi, kunta, postinro,
            lat, lon, aina_auki, lahde = "AFIR") |>
  bind_rows(
    ocm |> transmute(avain = paste0("OCM|", ocm_id), nimi, op_nimi = operaattori,
                     kunta, postinro, lat, lon, lahde = "OCM")
  ) |>
  mutate(haettu = Sys.Date())

#liitokset <- nap_kon |> select(-tariffi)

stopifnot(
  "Asemataulu tyhjä" = nrow(asemat) > 0,
  "Avaimissa duplikaatteja" = !any(duplicated(asemat$avain)),
  "Negatiivisia tehoja" = all(liitokset$teho_kw >= 0, na.rm = TRUE)
)

qs2::qd_save(asemat, file.path(data_dir, "asemat.qs"))
qs2::qd_save(liitokset, file.path(data_dir, "liitokset.qs"))
qs2::qd_save(ops, file.path(data_dir, "operaattorit.qs"))
qs2::qd_save(tibble(N = naytteet_kokonais),
             file.path(data_dir, "posteriori_asemamaara.qs"))
qs2::qs_save(nap_sf, file.path(data_dir, "asemat_sf.qs"))
```

Viimeinen tiedosto erottaa tämän sarjan tavanomaisesta verkostoanalyysistä. Kun
myöhemmin lasketaan, mitkä asemat ovat verkon kriittisimpiä, laskenta tehdään
näiden posteriorinäytteiden yli. Tieto siitä, että rekisteri on epätäydellinen,
ei jää tähän postaukseen vaan kulkee mukana ja näkyy tulosten
uskottavuusväleissä.

## Takaisin siihen lukuun

Uutisessa toistettu latauspisteiden lukumäärä ei ole väärä. Se on
epätäydellinen tavalla, joka on mitattavissa mutta jota ei mitata.

Neljä asiaa jää käteen.

**Kysymys pitää esittää tarkemmin.** Sijainti, latauslaite ja pistoke ovat eri
asioita, ja niiden lukumäärät eroavat kertaluokalla. Tavoite, joka ei kerro
tasoa, ei ole tavoite.

**Rekisteri on mittalaite, ei todellisuus.** Molemmissa tarkastelluissa
rekistereissä on rakenteellisia ongelmia: tunnisteita jotka eivät yksilöi,
laitteita jotka on kirjattu kahdesti, kenttä joka väittää olevansa
laadunvarmistus mutta on aikaleima.

**Havaintoyksikkö ei ole se, miltä näyttää.** Asemat eivät päädy rekisteriin
yksi kerrallaan vaan operaattorin ja viime kädessä alustatoimittajan päätöksellä.
Menetelmä, joka olettaa muuta, tuottaa liian kapean epävarmuusvälin — eli
näyttää varmemmalta kuin on.

**Epävarmuus ei ole heikkous.** Jos AFIR-tavoitteiden toteutumista seurataan
luvulla, jonka virhemarginaalia ei tunneta, seuranta mittaa
rekisteröintikäytäntöjen muutosta yhtä paljon kuin infrastruktuurin
rakentumista.

Seuraavassa osassa siirrytään asemien lukumäärästä niiden tehoon. Sielläkin
julkisuudessa liikkuu yksi luku — keskimääräinen latausteho — ja sekin
osoittautuu jakaumaksi, jolla on useampi huippu kuin yksi.

---

## Mitä tästä on hyötyä yrityksellesi

Merkintä-takaisinpyynti kuulostaa ekologiasta lainatulta kuriositeetilta. Se on
yksi käyttökelpoisimmista menetelmistä, joita tiedän, ja sitä käytetään
liike-elämässä hämmästyttävän vähän. Se vastaa kysymykseen, johon mikään muu
menetelmä ei vastaa: **kuinka paljon on sitä, mitä et ole havainnut?**

**Kuinka monta järjestelmää organisaatiollasi oikeasti on?** DORA ja NIS2
edellyttävät kriittisten toimintojen ja ICT-omaisuuden tunnistamista. Jokainen
laitehallintatietokanta, jonka olen nähnyt, on epätäydellinen. Mutta jos on
tietokanta ja erikseen verkkoskannauksen tuottama laitelista, päällekkäisyys
kertoo kuinka monta järjestelmää puuttuu molemmista. Se luku on johdolle yleensä
epämiellyttävä yllätys — ja juuri siksi arvokas ennen kuin valvoja kysyy.

**Kuinka paljon petoksia jää havaitsematta?** Jos kaksi toisistaan riippumatonta
kontrollia löytävät osittain samoja tapauksia, päällekkäisyydestä voi estimoida
havaitsemattomien määrän. Tämä muuttaa raportoinnin luonteen: sen sijaan että
kerrottaisiin "löysimme 40 tapausta", voidaan kertoa "kontrollien peittävyys on
noin 60 %, joten tapauksia on todennäköisesti 60–80". Ensimmäinen luku kertoo
kontrollien aktiivisuudesta, jälkimmäinen riskistä.

**Kuinka monta asiakasta järjestelmistä puuttuu?** Vertaa
asiakkuudenhallintaa laskutukseen. Päällekkäisyys kertoo, kuinka suuri osa
asiakassuhteista ei ole missään järjestelmässä kokonaisena.

**Ja ennen kaikkea: onko avaimesi avain?** Tämän postauksen työläin osuus ei
ollut mallinnus vaan sen huomaaminen, ettei tunniste yksilöi. Sama ongelma on
lähes jokaisessa integraatiossa, jossa kaksi järjestelmää yhdistetään
kentällä, jonka oletetaan olevan uniikki. Virhe ei näy virheilmoituksena. Se näy
väärinä lukuina, joita kukaan ei kyseenalaista.

Jos organisaatiossasi on kaksi rekisteriä, joiden pitäisi kuvata samaa asiaa
mutta jotka eivät täsmää, siinä on analyysi odottamassa. Teen tätä työtä
vuokrattavana Head of Datana ja projektikohtaisesti — hinnasto ja yhteystiedot
löytyvät [sivustolta](https://kristianvepsalainen.com).

---

*Aineistot: Open Charge Map API v3 ja Fintraffic AFIR / Digitraffic, molemmat
haettu `r Sys.Date()`. Koodi on kokonaisuudessaan tässä postauksessa.
Maailma on jakauma.*
