---
title: "Keskimääräinen latausteho on luku, jota ei ole olemassa"
subtitle: "Latausverkko jakaumana, osa 2: tehojakauma, kapasiteetin keskittyminen ja kenttä, jota kukaan ei täytä samalla tavalla"
description: |
  Latausverkon kapasiteettia mitataan tehona. Kun tehokenttä avataan, selviää
  että jakaumassa on kuusi huippua, kaksi operaattoria ilmoittaa jännitteen
  nollana ja koko maan pikalatauskapasiteetti on harvempien käsissä kuin
  asemamäärä antaa ymmärtää.
date: 2026-08-18
categories: [avoin data, bayes, latausverkko, keskittyminen, datan laatu]
draft: true
---

```{r}
#| label: setup
#| include: false
#| cache: false

library(here)
library(tidyverse)
library(ggdist)
library(patchwork)
library(qs2)
library(scales)

source(here("R", "theme_kristian.R"))


select <- dplyr::select
filter <- dplyr::filter

knitr::opts_chunk$set(
  echo = FALSE, warning = FALSE, message = FALSE,
  fig.width = 9, fig.height = 5.5, dpi = 150
)

theme_set(theme_kristian())

pal <- c(punainen = "#e63946", turkoosi = "#2a9d8f", oranssi = "#f4a261",
         navy = "#1d3557", sininen = "#457b9d")

data_dir <- here("data", "latausverkko")
set.seed(42)

asemat    <- qs2::qd_read(file.path(data_dir, "asemat.qs"))
liitokset <- qs2::qd_read(file.path(data_dir, "liitokset.qs"))
ops       <- qs2::qd_read(file.path(data_dir, "operaattorit.qs"))

stopifnot(
  "Liitostaulusta puuttuu sarakkeita" =
    all(c("avain", "evse_id", "standardi", "virta", "teho_kw") %in% names(liitokset)),
  "Asemataulu tyhjä" = nrow(asemat) > 0,
  "Liitostaulu tyhjä" = nrow(liitokset) > 0
)

# Osan 1 aineisto sisältää sekä AFIR- että OCM-rivit. Tehoanalyysi tehdään
# AFIR-aineistolla, koska vain siinä teho on konnektorikohtainen.
afir_asemat <- asemat |> filter(lahde == "AFIR")

stopifnot(
  "AFIR-asemia ei löytynyt" = nrow(afir_asemat) > 0,
  "Liitokset eivät täsmää asemiin" =
    mean(liitokset$avain %in% afir_asemat$avain) > 0.95
)
```

## Luku, joka ei kuvaa mitään

Latausverkon riittävyydestä puhutaan tehona. EU:n AFIR-asetus asettaa
vaatimuksia kilowatteina. Uutisissa kerrotaan, että Suomen latausverkon
kokonaisteho on noussut. Ja kun halutaan yksi luku, joka kuvaa verkon laatua,
lasketaan keskiarvo.

Keskiarvo on tässä huonompi kuin hyödytön. Se on harhaanjohtava.

Syy on yksinkertainen. Sähköauton latausteho ei ole vapaasti valittava suure
vaan seuraa muutamaa teknistä standardia. Kotitalouspistorasiasta saa noin 2
kilowattia, tavallisesta seinälatauslaitteesta 7 tai 11, julkisesta
vaihtovirtalaturista 22, vanhemmasta pikalaturista 50 ja uusimmista
suurteholatureista 150–350. Väliin jääviä arvoja ei juuri ole, koska niitä ei
valmisteta.

Kun tällaisesta joukosta lasketaan keskiarvo, tulos osuu kohtaan, jossa ei ole
yhtään laturia. Se on kuin kertoisi, että suomalaisen kengännumero on
keskimäärin 41,3 — luku on tosi mutta kuvaa kenkää, jota kukaan ei käytä.

Tässä osassa katson, miltä tehojakauma oikeasti näyttää, kuinka luotettavasti
se on kirjattu ja miten latauskapasiteetti on jakautunut operaattorien kesken.
Lopputulos on, että kaksi näistä kolmesta kysymyksestä on vastattavissa, ja
kolmas paljastaa rekisterin ongelman, jota ei ole aiemmin dokumentoitu.

## Ensin: mitä tehokenttä oikeasti sisältää

Jokaisella konnektorilla — siis fyysisellä pistokkeella — on rekisterissä
kolme sähköteknistä kenttää: suurin jännite, suurin virta ja suurin teho.
Nämä kolme eivät ole toisistaan riippumattomia. Fysiikan mukaan teho on
jännitteen ja virran tulo, kolmivaihevirralla kerrottuna vielä noin 1,73:lla.

Tämä antaa harvinaisen mahdollisuuden: **aineisto voidaan tarkistaa itseään
vastaan.** Jos ilmoitettu teho ei vastaa jännitteen ja virran tuloa, jokin
kolmesta kentästä on väärin — eikä sen huomaamiseen tarvita mitään ulkoista
vertailukohtaa.

```{r}
#| label: sahkotarkistus
#| echo: true

sahko <- liitokset |>
  left_join(select(afir_asemat, avain, op_id, op_nimi), by = "avain") |>
  mutate(
    # Kolmivaihevirralla teho = jännite × virta × √3
    kerroin = if_else(virta == "AC_3_PHASE", sqrt(3), 1),
    laskettu_kw = volttia * ampeeria * kerroin / 1000,
    suhde = if_else(laskettu_kw > 0, teho_kw / laskettu_kw, NA_real_),
    puuttuva_sahko = is.na(volttia) | is.na(ampeeria) |
                     volttia == 0 | ampeeria == 0
  )

stopifnot(
  "Suhdeluku puuttuu useammalta kuin puolelta riveistä" =
    mean(is.na(sahko$suhde)) < 0.5
)

sahko_op <- sahko |>
  filter(virta == "AC_3_PHASE") |>
  group_by(op_id, op_nimi) |>
  summarise(
    n = n(),
    puuttuvia = mean(puuttuva_sahko),
    mediaanisuhde = median(suhde, na.rm = TRUE),
    .groups = "drop"
  ) |>
  arrange(desc(n))
```

Tulos on hämmentävän siisti. Operaattorit jakautuvat kolmeen ryhmään, ja
jokaisen ryhmän sisällä käytäntö on lähes täydellisen johdonmukainen.

```{r}
#| label: kuva-suhteet
#| fig-cap: "Ilmoitetun ja lasketun tehon suhde kolmivaihelatureilla, operaattoreittain. Pystyviivat merkitsevät kolmea johdonmukaista tulkintaa. Palkin pituus kertoo konnektorien määrän."

sahko_op |>
  filter(is.finite(mediaanisuhde)) |>
  mutate(op_nimi = fct_reorder(op_nimi, mediaanisuhde)) |>
  ggplot(aes(mediaanisuhde, op_nimi, size = n)) +
  geom_vline(xintercept = c(1/sqrt(3), 1, sqrt(3)),
             colour = c(pal["punainen"], "grey60", pal["turkoosi"]),
             linetype = 2) +
  geom_point(colour = pal["oranssi"], alpha = 0.85) +
  scale_x_continuous(breaks = c(1/sqrt(3), 1, sqrt(3)),
                     labels = c("0,58\n(vaihejännite)", "1,00\n(täsmää)",
                                "1,73\n(pääjännite)")) +
  scale_size_continuous(range = c(2, 8), labels = label_number(big.mark = " ")) +
  labs(x = "Ilmoitetun ja lasketun tehon suhde", y = NULL,
       size = "Konnektoreita",
       title = "Sama kenttä, kolme eri tulkintaa",
       subtitle = "Jokainen operaattori on johdonmukainen itsensä kanssa – mutta ei muiden kanssa")
```

**Miten kuvaa luetaan.** Vaaka-akselilla on luku, joka kertoo montako kertaa
suurempi ilmoitettu teho on kuin jännitteestä ja virrasta laskettu teho. Jos
kentät olisivat keskenään johdonmukaiset, kaikki pisteet asettuisivat
pystyviivalle 1,00. Pallon koko kertoo, kuinka monta pistoketta kyseisellä
operaattorilla on.

Pisteet eivät ole viivalla 1,00. Ne ovat kolmessa rykelmässä.

Ryhmä kohdassa 0,58 ilmoittaa jännitteeksi 230 volttia, joka on yhden vaiheen
jännite. Ryhmä kohdassa 1,73 ilmoittaa 400 volttia, joka on kolmen vaiheen
välinen jännite. Molemmat luvut ovat teknisesti oikeita — ne vain vastaavat eri
kysymykseen. Ja koska kumpikin ryhmä on ilmoittanut tehon oikein, ristiriita
paljastuu vasta kun kentät kerrotaan keskenään.

Kaksi operaattoria puuttuu kuvasta kokonaan, koska niiden mediaanisuhde on
ääretön: ne ilmoittavat jännitteeksi tai virraksi nollan.

```{r}
#| label: puuttuvat-sahko
#| echo: true

puuttuvat_taulu <- sahko |>
  group_by(op_id, op_nimi) |>
  summarise(n = n(), nollia = sum(puuttuva_sahko), .groups = "drop") |>
  filter(nollia > 0) |>
  mutate(osuus = nollia / n) |>
  arrange(desc(nollia))

osuus_nollia <- mean(sahko$puuttuva_sahko)
```

Nollalla ilmoitettuja sähköarvoja on `r percent(osuus_nollia, accuracy = 0.1)`
kaikista pistokkeista. Nolla ei tässä tarkoita nollaa volttia — se tarkoittaa,
että kenttä on jätetty täyttämättä ja jokin järjestelmä on korvannut tyhjän
arvon nollalla.

Ero on ratkaiseva. Puuttuva tieto on tunnistettavissa puuttuvaksi. Nollaksi
muutettu puuttuva tieto ei ole, ja se päätyy laskelmiin oikean arvon paikalle.
Jos joku laskee latauskapasiteetin jännitteen ja virran tulona, hän saa näiden
kahden operaattorin kohdalla nollan — ja niiden asemat katoavat tilastosta
näkymättä.

::: {.callout-important}
## Mitä tästä seuraa käytännössä

Latausverkon kapasiteettia ei voi laskea rekisterin sähköteknisistä kentistä
ilman operaattorikohtaista tulkintaa. Tehokenttä on käyttökelpoinen; jännite ja
virta eivät ole.

Tämä ei ole akateeminen huomio. AFIR-asetuksen seuranta perustuu tehoon, ja jos
seurantaa tehdään johtamalla teho muista kentistä, tulos riippuu siitä kenen
asemia lasketaan. Kolme operaattoria tuottaisi kolme eri vastausta samalla
laskukaavalla.
:::

## Tehojakauma: kuusi huippua, ei yhtä keskiarvoa

Koska tehokenttä osoittautui ainoaksi luotettavaksi, käytetään sitä.

```{r}
#| label: teho-jakauma
#| echo: true

tehot <- liitokset |>
  filter(!is.na(teho_kw), teho_kw > 0) |>
  left_join(select(afir_asemat, avain, op_id, op_nimi, kunta), by = "avain")

# Kuinka kasautunutta jakauma on? Jos muutama arvo kattaa suuren osan
# havainnoista, keskiarvo on erityisen harhaanjohtava.
kasautuma <- tehot |>
  count(teho_kw, sort = TRUE) |>
  mutate(osuus = n / sum(n), kumulatiivinen = cumsum(osuus))

top10_osuus <- kasautuma$kumulatiivinen[min(10, nrow(kasautuma))]
n_uniikkeja <- nrow(kasautuma)

keskiarvo <- mean(tehot$teho_kw)
mediaani  <- median(tehot$teho_kw)
osuus_lahella_keskiarvoa <- mean(abs(tehot$teho_kw - keskiarvo) < 2)
```

Aineistossa on `r n_uniikkeja` eri tehoarvoa, mutta kymmenen yleisintä kattaa
`r percent(top10_osuus, accuracy = 1)` kaikista pistokkeista. Jakauma on siis
voimakkaasti kasautunut muutamaan standardiarvoon.

Keskiteho on `r round(keskiarvo, 1)` kW. Pistokkeita, joiden teho on kahden
kilowatin päässä tuosta keskiarvosta, on
**`r percent(osuus_lahella_keskiarvoa, accuracy = 0.1)`**.

```{r}
#| label: kuva-jakauma
#| fig-cap: "Latauspistokkeiden tehojakauma. Ylhäällä koko jakauma, alhaalla sama logaritmisella asteikolla, jolla pienet tehot erottuvat."

p_ylä <- tehot |>
  ggplot(aes(teho_kw)) +
  geom_histogram(binwidth = 5, fill = pal["navy"], colour = NA) +
  geom_vline(xintercept = keskiarvo, colour = pal["punainen"], linewidth = 0.8) +
  annotate("text", x = keskiarvo, y = Inf, hjust = -0.1, vjust = 1.8,
           label = paste0("  keskiarvo ", round(keskiarvo, 1), " kW"),
           colour = pal["punainen"], size = 3.4) +
  scale_y_continuous(labels = label_number(big.mark = " "),
                     expand = expansion(mult = c(0, 0.08))) +
  labs(x = "Teho (kW)", y = "Pistokkeita",
       title = "Keskiarvo osuu kohtaan, jossa ei ole latureita",
       subtitle = "Jokainen pylväs on viiden kilowatin levyinen")

p_ala <- tehot |>
  ggplot(aes(teho_kw)) +
  geom_histogram(bins = 60, fill = pal["turkoosi"], colour = NA) +
  scale_x_log10(breaks = c(2, 3.7, 7.4, 11, 22, 50, 150, 350),
                labels = c("2", "3,7", "7,4", "11", "22", "50", "150", "350")) +
  scale_y_continuous(labels = label_number(big.mark = " "),
                     expand = expansion(mult = c(0, 0.08))) +
  labs(x = "Teho (kW, logaritminen asteikko)", y = "Pistokkeita",
       subtitle = "Sama aineisto venytettynä: huiput osuvat teknisiin standardiarvoihin")

p_ylä / p_ala
```

**Miten alempaa kuvaa luetaan.** Vaaka-akseli on venytetty logaritmiseksi, mikä
tarkoittaa että samalla matkalla akselilla kuljetaan aina saman kertoimen
verran: matka 2:sta 4:ään on yhtä pitkä kuin 100:sta 200:aan. Tämä on
tarpeen siksi, että tehot vaihtelevat kahdesta kilowatista kolmeensataan, ja
tavallisella asteikolla kaikki pienet tehot puristuisivat vasempaan reunaan
yhdeksi tolpaksi.

Huiput osuvat juuri niihin arvoihin, jotka lueteltiin alussa. Tämä ei ole
sattumaa vaan seuraus siitä, että latauslaitteita valmistetaan standardeihin.

### Osuudet ja niiden epävarmuus

Päättäjää kiinnostaa harvoin yksittäinen pistoke. Häntä kiinnostaa, kuinka
suuri osa verkosta on pikalatausta. Luokitellaan siis.

```{r}
#| label: luokat
#| echo: true

tehot <- tehot |>
  mutate(luokka = case_when(
    teho_kw < 3.7  ~ "Kotitalous (< 3,7 kW)",
    teho_kw < 11   ~ "Hidas AC (3,7–11 kW)",
    teho_kw < 43   ~ "Nopea AC (11–43 kW)",
    teho_kw < 150  ~ "Pikalataus DC (43–150 kW)",
    TRUE           ~ "Suurteho DC (≥ 150 kW)"
  ) |> factor(levels = c("Kotitalous (< 3,7 kW)", "Hidas AC (3,7–11 kW)",
                         "Nopea AC (11–43 kW)", "Pikalataus DC (43–150 kW)",
                         "Suurteho DC (≥ 150 kW)")))

luokka_lkm <- tehot |> count(luokka, .drop = FALSE)

stopifnot(
  "Luokittelu jätti rivejä ulkopuolelle" = sum(luokka_lkm$n) == nrow(tehot)
)

# Dirichlet-posteriori luokkaosuuksille. Jeffreysin priori (alfa = 1/2)
# on heikko eikä vedä tulosta mihinkään suuntaan.
alfa <- luokka_lkm$n + 0.5
naytteet_dir <- rgamma(length(alfa) * 4000, rep(alfa, each = 4000)) |>
  matrix(nrow = 4000)
naytteet_dir <- naytteet_dir / rowSums(naytteet_dir)
colnames(naytteet_dir) <- levels(tehot$luokka)

osuudet_post <- as_tibble(naytteet_dir) |>
  pivot_longer(everything(), names_to = "luokka", values_to = "osuus") |>
  mutate(luokka = factor(luokka, levels = levels(tehot$luokka)))
```

```{r}
#| label: kuva-osuudet
#| fig-cap: "Latauspistokkeiden jakautuminen teholuokkiin. Piikin leveys kertoo epävarmuuden."

osuudet_post |>
  ggplot(aes(osuus, fct_rev(luokka))) +
  stat_halfeye(fill = pal["sininen"], colour = "grey85",
               .width = c(0.5, 0.95), alpha = 0.7) +
  scale_x_continuous(labels = percent) +
  labs(x = "Osuus kaikista pistokkeista", y = NULL,
       title = "Verkko on valtaosin hidasta latausta",
       subtitle = "Muoto kuvaa epävarmuutta: kapea muoto tarkoittaa tarkkaa tietoa")
```

**Miten kuvaa luetaan.** Jokainen luokka saa oman muotonsa. Muodon korkein
kohta on todennäköisin arvo, ja leveys kertoo epävarmuuden. Alla oleva viiva
näyttää välin, jolle osuus 95 prosentin todennäköisyydellä osuu.

Tässä tapauksessa muodot ovat hyvin kapeita, koska havaintoja on tuhansia.
Epävarmuus osuuksista on pieni — mikä on hyvä uutinen, ja se kannattaa sanoa
suoraan. Kaikki epävarmuus ei ole suurta, ja analyysin tehtävä on kertoa kumpi
tilanne on käsillä.

::: {.callout-note}
## Faktalaatikko: paljonko latausinfra vaikuttaa sähköautojen määrään?

Latausinfran rakentamista perustellaan sillä, että se lisää sähköautojen
myyntiä. Kysymys on empiirinen, ja siihen on vastattu useissa taloustieteen
tutkimuksissa.

Vaikutusta mitataan joustolla: kuinka monta prosenttia sähköautojen
rekisteröinnit kasvavat, jos latausasemien määrä kasvaa yhden prosentin.

*Springel (2021, American Economic Journal: Economic Policy)* tutki Norjan
markkinaa vuosina 2010–2015 ja päätyi keskeiseen estimaattiin noin 0,22.
Aiempi Yhdysvaltoja koskeva tutkimus *(Li ym. 2017)* raportoi selvästi
suuremman arvon, noin 0,8. Ero ei ole ristiriita vaan seuraus siitä, kuinka
kehittynyt verkko on: kun Springelin aineistosta valitaan vastaava
verkkotiheys kuin Li ym:n aineistossa, jousto nousee noin 0,54:ään.

**Johtopäätös päättäjälle:** latausaseman rakentamisen vaikutus riippuu siitä,
kuinka paljon asemia jo on. Harvassa verkossa yksi lisäasema vaikuttaa paljon,
tiheässä vähän. Sama euro tuottaa eri tuloksen eri paikassa — ja tämä on
mitattavissa oleva suure, ei mielipide.
:::

## Kapasiteetin keskittyminen

Asemien lukumäärä on huono mittari markkinan rakenteesta, koska asemat ovat
erikokoisia. Operaattori, jolla on sata kotitalouspistoketta, näyttää
tilastossa suuremmalta kuin operaattori, jolla on kaksikymmentä
suurtehulaturia — vaikka jälkimmäinen tuottaa moninkertaisen määrän
latausenergiaa.

Katsotaan siis kapasiteettia, ei kappalemääriä.

```{r}
#| label: keskittyminen
#| echo: true

kapasiteetti_op <- tehot |>
  group_by(op_id, op_nimi) |>
  summarise(
    pistokkeita = n(),
    kw_yhteensa = sum(teho_kw),
    hpc_kw = sum(teho_kw[teho_kw >= 150]),
    .groups = "drop"
  ) |>
  arrange(desc(kw_yhteensa))

# Gini-kerroin: 0 = täysin tasainen, 1 = kaikki yhdellä toimijalla
gini <- function(x) {
  x <- sort(x[!is.na(x)])
  n <- length(x)
  if (n < 2 || sum(x) == 0) return(NA_real_)
  sum((2 * seq_len(n) - n - 1) * x) / (n * sum(x))
}

# Herfindahl-indeksi: markkinaosuuksien neliöiden summa
hhi <- function(x) {
  s <- x / sum(x)
  sum(s^2)
}

gini_kw  <- gini(kapasiteetti_op$kw_yhteensa)
gini_lkm <- gini(kapasiteetti_op$pistokkeita)
hhi_kw   <- hhi(kapasiteetti_op$kw_yhteensa)

# Epävarmuus bootstrapilla: otetaan pistokkeista toistuvia otoksia
# ja lasketaan Gini uudelleen. Näin nähdään, kuinka herkkä luku on.
boot_gini <- map_dbl(1:2000, function(i) {
  otos <- tehot |> slice_sample(n = nrow(tehot), replace = TRUE)
  otos |>
    group_by(op_id) |>
    summarise(kw = sum(teho_kw), .groups = "drop") |>
    pull(kw) |>
    gini()
})

gini_vali <- quantile(boot_gini, c(0.025, 0.975), na.rm = TRUE)
```

Gini-kerroin kapasiteetille on **`r round(gini_kw, 3)`**
(95 %:n väli `r round(gini_vali[1], 3)`–`r round(gini_vali[2], 3)`).
Pistokemäärille laskettuna se on `r round(gini_lkm, 3)`.

**Mikä Gini-kerroin on.** Se on luku nollan ja ykkösen välillä, joka kertoo
kuinka epätasaisesti jokin on jakautunut. Nolla tarkoittaa, että kaikilla
operaattoreilla on täsmälleen yhtä paljon kapasiteettia. Ykkönen tarkoittaa,
että yhdellä on kaikki ja muilla ei mitään. Sama mittari on tuttu tuloerojen
mittaamisesta.

```{r}
#| label: kuva-lorenz
#| fig-cap: "Lorenz-käyrä: kuinka suuri osa latauskapasiteetista on kuinka suurella osalla operaattoreista."

lorenz <- kapasiteetti_op |>
  arrange(kw_yhteensa) |>
  mutate(
    op_osuus = row_number() / n(),
    kw_osuus = cumsum(kw_yhteensa) / sum(kw_yhteensa)
  ) |>
  bind_rows(tibble(op_osuus = 0, kw_osuus = 0)) |>
  arrange(op_osuus)

ggplot(lorenz, aes(op_osuus, kw_osuus)) +
  geom_abline(slope = 1, intercept = 0, colour = "grey55", linetype = 2) +
  geom_area(fill = pal["turkoosi"], alpha = 0.25) +
  geom_line(colour = pal["turkoosi"], linewidth = 1) +
  geom_point(colour = pal["turkoosi"], size = 1.6) +
  scale_x_continuous(labels = percent) +
  scale_y_continuous(labels = percent) +
  annotate("text", x = 0.62, y = 0.72, label = "täysin tasainen jakautuminen",
           colour = "grey70", size = 3.2, angle = 34) +
  labs(x = "Operaattorit pienimmästä suurimpaan",
       y = "Kertyvä osuus kapasiteetista",
       title = "Latauskapasiteetti on harvojen käsissä",
       subtitle = paste0("Gini-kerroin ", format(round(gini_kw, 3), decimal.mark = ","),
                         " – mitä kauempana käyrä on katkoviivasta, sitä keskittyneempi markkina"))
```

**Miten kuvaa luetaan.** Operaattorit on asetettu riviin pienimmästä
suurimpaan. Vaaka-akselilta luetaan, kuinka suuri osa operaattoreista on
mukana, ja pystyakselilta, kuinka suuri osa kapasiteetista heillä yhteensä on.

Katkoviiva kuvaa tilannetta, jossa kaikilla olisi yhtä paljon: puolella
operaattoreista olisi puolet kapasiteetista. Mitä alempana varsinainen käyrä
kulkee, sitä epätasaisemmin kapasiteetti on jakautunut. Käyrän ja katkoviivan
väliin jäävä alue on se, mitä Gini-kerroin mittaa.

```{r}
#| label: kuva-top
#| fig-cap: "Suurimmat operaattorit kapasiteetin mukaan. Tumma osa on suurtehokapasiteettia."

kapasiteetti_op |>
  slice_max(kw_yhteensa, n = 12) |>
  mutate(muu_kw = kw_yhteensa - hpc_kw,
         op_nimi = fct_reorder(op_nimi, kw_yhteensa)) |>
  select(op_nimi, `Suurteho (≥150 kW)` = hpc_kw, `Muu kapasiteetti` = muu_kw) |>
  pivot_longer(-op_nimi, names_to = "tyyppi", values_to = "kw") |>
  ggplot(aes(kw, op_nimi, fill = tyyppi)) +
  geom_col(width = 0.7) +
  scale_fill_manual(values = c("Suurteho (≥150 kW)" = unname(pal["punainen"]),
                               "Muu kapasiteetti" = unname(pal["navy"]))) +
  scale_x_continuous(labels = label_number(big.mark = " ", suffix = " kW"),
                     expand = expansion(mult = c(0, 0.05))) +
  labs(x = NULL, y = NULL, fill = NULL,
       title = "Kapasiteetti ja sen laatu eivät kulje käsi kädessä",
       subtitle = "Suuri kokonaisteho voi koostua tuhannesta hitaasta pistokkeesta")
```

### Tilastollinen testi: eroavatko operaattorit toisistaan?

Nyt tullaan kohtaan, jossa testin valinta ratkaisee, ja jossa moni analyysi
menee pieleen.

Kysymys on: tarjoavatko eri operaattorit erilaista latausta? Houkutteleva
lähestymistapa olisi verrata keskitehoja varianssianalyysillä. Se olisi väärin
kolmesta syystä.

Ensinnäkin tehojakauma ei ole normaalijakautunut vaan monihuippuinen, kuten
edellä nähtiin. Toiseksi keskiarvo ei kuvaa jakaumaa, jossa on kuusi huippua.
Kolmanneksi — ja tämä on tärkein — kysymys ei oikeasti koske keskiarvoja vaan
koko jakaumaa. Operaattori, joka tarjoaa pelkkää 22 kW:n latausta, ja
operaattori, joka tarjoaa puoliksi 2 kW:ta ja puoliksi 42 kW:ta, voivat päätyä
samaan keskiarvoon täysin erilaisella tarjonnalla.

Käytän siksi permutaatiotestiä, joka vertaa jakaumia kokonaisuudessaan.

```{r}
#| label: testi
#| echo: true

# Rajataan operaattoreihin, joilla on riittävästi havaintoja
isot_op <- kapasiteetti_op |> filter(pistokkeita >= 50) |> pull(op_id)
testidata <- tehot |> filter(op_id %in% isot_op) |> droplevels()

stopifnot(
  "Vertailtavia operaattoreita alle kaksi" = n_distinct(testidata$op_id) >= 2
)

# Testisuure: luokkajakaumien khiin neliö -etäisyys.
# Nollahypoteesi: kaikilla operaattoreilla sama tehojakauma.
testisuure <- function(op, luokka) {
  taulu <- table(op, luokka)
  suppressWarnings(chisq.test(taulu)$statistic)
}

havaittu <- testisuure(testidata$op_id, testidata$luokka)

perm <- map_dbl(1:2000, function(i) {
  testisuure(sample(testidata$op_id), testidata$luokka)
})

p_arvo <- (sum(perm >= havaittu) + 1) / (length(perm) + 1)

# Efektikoko: Cramérin V kertoo eron suuruuden, p-arvo vain sen olemassaolon
taulu <- table(testidata$op_id, testidata$luokka)
cramers_v <- sqrt(havaittu / (sum(taulu) * (min(dim(taulu)) - 1)))
```

Testi antaa p-arvoksi `r if (p_arvo < 0.0005) "alle 0,001" else format(round(p_arvo, 4), decimal.mark = ",")`
ja Cramérin V:ksi `r format(round(cramers_v, 3), decimal.mark = ",")`.

**Mitä nämä kaksi lukua tarkoittavat.** P-arvo vastaa kysymykseen: jos
operaattorit todellisuudessa tarjoaisivat täsmälleen samanlaista latausta,
kuinka todennäköisesti näkisimme näin suuren eron pelkän sattuman takia?
Pieni p-arvo tarkoittaa, ettei sattuma selitä havaintoa.

P-arvo ei kuitenkaan kerro, kuinka suuri ero on. Riittävän suuressa aineistossa
mitättömänkin pieni ero tuottaa pienen p-arvon. Siksi raportoin myös Cramérin
V:n, joka on nollan ja ykkösen välinen luku ja kertoo eron voimakkuuden.
Nyrkkisääntönä alle 0,1 on heikko, 0,3 kohtalainen ja yli 0,5 vahva yhteys.

Tämä pari — onko eroa ja kuinka suuri se on — pitäisi raportoida aina yhdessä.
Pelkkä p-arvo on tavallisimpia tapoja johtaa lukijaa harhaan tilastotieteen
keinoin, eikä yleensä tahallisesti.

## Vaihtoehtoiset skenaariot: entä jos kapasiteetti olisi jakautunut toisin?

Havaittu jakauma on vain yksi mahdollinen. Sitä kannattaa verrata
vaihtoehtoihin, koska vasta vertailu kertoo, onko havaittu tilanne hyvä vai
huono.

Rakennan kolme vaihtoehtoista maailmaa, joissa kaikissa on **sama määrä
pistokkeita ja sama kokonaisteho** kuin todellisuudessa. Vain jakautuminen
muuttuu.

```{r}
#| label: counterfactual
#| echo: true

kok_kw <- sum(tehot$teho_kw)
n_pist <- nrow(tehot)
n_kuntia <- n_distinct(tehot$kunta)

# Todellinen: kapasiteetti kunnittain
todellinen <- tehot |>
  group_by(kunta) |>
  summarise(kw = sum(teho_kw), .groups = "drop")

# Skenaario A: sama kokonaisteho jaettuna tasan kaikkien kuntien kesken
skenaario_tasa <- tibble(
  kunta = todellinen$kunta,
  kw = kok_kw / n_kuntia
)

# Skenaario B: kaikki pistokkeet olisivat 22 kW (nopea AC)
# – sama pistokemäärä, kapasiteetti muuttuu
skenaario_ac <- todellinen |>
  left_join(count(tehot, kunta, name = "n"), by = "kunta") |>
  mutate(kw = n * 22) |>
  select(kunta, kw)

# Skenaario C: sama kokonaisteho, mutta jaettuna pistokemäärän suhteessa
skenaario_suhde <- todellinen |>
  left_join(count(tehot, kunta, name = "n"), by = "kunta") |>
  mutate(kw = kok_kw * n / n_pist) |>
  select(kunta, kw)

vertailu <- bind_rows(
  todellinen      |> mutate(skenaario = "Todellinen"),
  skenaario_tasa  |> mutate(skenaario = "A: tasan kunnittain"),
  skenaario_ac    |> mutate(skenaario = "B: kaikki 22 kW"),
  skenaario_suhde |> mutate(skenaario = "C: pistokemäärän suhteessa")
)

gini_skenaariot <- vertailu |>
  group_by(skenaario) |>
  summarise(gini = gini(kw), kok_kw = sum(kw), .groups = "drop") |>
  arrange(gini)

stopifnot(
  "Skenaarion kokonaisteho poikkeaa todellisesta yli 1 %" =
    all(abs(gini_skenaariot$kok_kw[gini_skenaariot$skenaario != "B: kaikki 22 kW"] /
              kok_kw - 1) < 0.01)
)
```

```{r}
#| label: kuva-counterfactual
#| fig-cap: "Kapasiteetin keskittyminen kunnittain neljässä maailmassa. Alempi arvo tarkoittaa tasaisempaa jakautumista."

gini_skenaariot |>
  mutate(skenaario = fct_reorder(skenaario, gini),
         todellinen = skenaario == "Todellinen") |>
  ggplot(aes(gini, skenaario, fill = todellinen)) +
  geom_col(width = 0.6) +
  geom_text(aes(label = format(round(gini, 3), decimal.mark = ",")),
            hjust = -0.2, colour = "grey85", size = 3.6) +
  scale_fill_manual(values = c(`TRUE` = unname(pal["punainen"]),
                               `FALSE` = unname(pal["navy"])), guide = "none") +
  scale_x_continuous(expand = expansion(mult = c(0, 0.15))) +
  labs(x = "Gini-kerroin (kapasiteetin keskittyminen kunnittain)", y = NULL,
       title = "Sama kokonaisteho, neljä eri maailmaa",
       subtitle = "Vertailu kertoo, kuinka paljon nykytilanne poikkeaa vaihtoehdoista")
```

Vertailun arvo on siinä, että se erottaa kaksi asiaa, jotka menevät
keskustelussa usein sekaisin: **kuinka paljon** kapasiteettia on ja **missä**
se on. Skenaario A:ssa kapasiteettia on täsmälleen yhtä paljon kuin nyt, mutta
se on jaettu kuntien kesken tasan. Skenaario C:ssä se seuraa pistokemäärää.

Todellinen jakautuminen on markkinaehtoisen sijoittelun tulos: laturit
rakennetaan sinne, missä niille on kysyntää. Se on taloudellisesti järkevää,
mutta se ei ole sama asia kuin kattava verkko. Ero näiden kahden välillä on
juuri se, mitä julkinen tuki voi kuroa umpeen — ja ero on mitattavissa.

::: {.callout-note}
## Faktalaatikko: korvaako latausverkko kantaman?

Sähköauton käytettävyys riippuu kahdesta asiasta: kuinka pitkälle auto pääsee
yhdellä latauksella ja kuinka helposti sen voi ladata. Nämä ovat osittain
toisensa korvaavia — pidempi kantama vähentää latausverkon tarvetta ja
päinvastoin.

*Rosales-Tristancho ym. (2024, Transportation Research Part D)* kokosi
meta-regressiolla useiden kuluttajatutkimusten tulokset ja tarkasteli, kuinka
paljon parempaa latausverkkoa kuluttajat vaativat hyväksyäkseen lyhyemmän
kantaman.

Keskeinen tulos: **korvaavuus toimii vasta, kun kantama ylittää noin 250–300
kilometriä.** Sen alapuolella kuluttajat eivät suostu vaihtokauppaan juuri
millään latausverkolla. Sen yläpuolella latausinfran parantaminen voi
kompensoida lyhyempää kantamaa.

**Miksi tämä on olennaista Suomessa.** Kylmä sää lyhentää sähköauton kantamaa
merkittävästi. Jos talviolosuhteissa merkittävä osa autokannasta putoaa tuon
250–300 kilometrin rajan alapuolelle, latausverkon parantaminen ei enää
kompensoi kantamaa samalla tavalla. Verkon riittävyyttä ei siis voi arvioida
kesäolosuhteissa ja olettaa tuloksen pätevän ympäri vuoden.

Tämä on myös hyvä esimerkki siitä, miksi käytän mieluummin meta-analyysiä kuin
yksittäistä tutkimusta: yksittäinen kuluttajakysely kertoo yhden otoksen
mieltymyksistä, meta-analyysi kertoo, mikä tulos toistuu.
:::

## Mitä tehojakaumasta jää käteen

**Keskiarvo on väärä työkalu.** Kun jakaumassa on kuusi huippua,
keskiarvo osuu niiden väliin, eikä kuvaa mitään todellista laturia. Jos
latausverkon kehitystä seurataan keskitehona, mittari voi nousta samalla kun
verkko huononee — riittää että hitaita latureita poistetaan.

**Rekisterin sähkötekniset kentät eivät ole vertailukelpoisia.** Jännite ja
virta on ilmoitettu kolmella eri tavalla, ja osalla ne ovat nollia. Teho on
käyttökelpoinen, muut eivät.

**Kapasiteetti on keskittyneempää kuin asemamäärä antaa ymmärtää.** Kun
mitataan kilowatteja eikä kappaleita, kuva markkinan rakenteesta muuttuu.

**Vertailu tekee luvusta tulkittavan.** Gini-kerroin yksinään ei kerro, onko
tilanne hyvä. Vertailu vaihtoehtoisiin jakaumiin kertoo.

Seuraavassa osassa siirrytään verkosta autoihin. Sähköauton kantama ei ole
neljäsataa kilometriä, vaan sekin on jakauma — ja se muuttuu vuodenajan
mukana enemmän kuin useimmat arvaavat.

---

## Mitä tästä on hyötyä yrityksellesi

Tämän postauksen menetelmät eivät liity sähköautoihin. Ne liittyvät siihen,
miten mitataan jotain, joka ei ole tasaisesti jakautunut — ja käytännössä
mikään liiketoiminnassa ei ole.

**Lopeta keskiarvojen raportointi monihuippuisista jakaumista.** Jos
asiakkaidesi ostokset jakautuvat pieniin täydennysostoihin ja harvoihin
suuriin projekteihin, keskimääräinen kauppa ei kuvaa kumpaakaan. Sama koskee
toimitusaikoja, käsittelyaikoja, sopimuskokoja ja palvelupyyntöjä. Tarkista
jakauman muoto ennen kuin valitset tunnusluvun. Se on yhden histogrammin
työ ja säästää vääriltä päätöksiltä.

**Laske keskittyminen, älä lukumääriä.** Gini-kerroin ja Herfindahl-indeksi
ovat yksinkertaisia laskea ja vastaavat kysymykseen, jota kysytään harvoin
mutta joka on usein tärkein: kuinka riippuvainen olen harvoista? Sovella niitä
asiakaskuntaan (kuinka suuri osa liikevaihdosta on viideltä asiakkaalta),
toimittajiin, kanaviin, avainhenkilöiden osaamiseen. Keskittymisluku on
riskiluku.

**Tee kentille sisäinen ristiriitatarkistus.** Tämän postauksen kiinnostavin
löydös syntyi siitä, että kolme kenttää liittyy toisiinsa fysiikan lain kautta
ja niiden ristiriita paljastui laskemalla. Sama pätee laajemmin: jos
tietokannassa on määrä, yksikköhinta ja loppusumma, niiden pitää täsmätä. Jos
on alkupäivä, loppupäivä ja kesto, niiden pitää täsmätä. Näiden tarkistusten
automatisointi on halpaa, ja ne löytävät virheitä, joita mikään
tyyppitarkistus ei löydä — koska jokainen kenttä on erikseen täysin
uskottava.

**Rakenna vaihtoehtoisia skenaarioita, älä vain kuvaile nykytilaa.** Luku
"Gini 0,7" ei kerro mitään ilman vertailukohtaa. Luku "Gini 0,7, kun
tasajakaumassa se olisi 0,1 ja jos suurin asiakas lähtisi se olisi 0,5"
kertoo. Vertailuskenaarion rakentaminen on usein muutaman rivin työ ja tekee
raportista päätöksentekokelpoisen.

**Ja tärkein: tarkista, tarkoittaako kenttä samaa kaikilla.** Löysin
rekisteristä kentän, jonka kolme operaattoriryhmää täyttää kolmella eri
tavalla — kaikki omasta mielestään oikein. Sama tilanne on useimmissa
organisaatioissa, joissa dataa kerätään useasta lähteestä. "Liikevaihto",
"aktiivinen asiakas" ja "toimitettu" tarkoittavat eri järjestelmissä eri
asioita, ja yhdistetty raportti summaa niitä yhteen kysymättä. Tämän
löytäminen ei vaadi uutta järjestelmää — se vaatii sen, että joku katsoo.

Jos organisaatiossasi raportoidaan keskiarvoja, joiden takana on
monihuippuinen jakauma, tai yhdistetään lukuja järjestelmistä, joiden
määritelmiä ei ole verrattu, siinä on työtä odottamassa. Teen tätä
vuokrattavana Head of Datana ja projektikohtaisesti — hinnasto ja yhteystiedot
löytyvät [sivustolta](https://kristianvepsalainen.com).

---

*Aineisto: Fintraffic AFIR / Digitraffic, haettu osassa 1. Tutkimuslähteet:
Springel (2021), Li ym. (2017), Rosales-Tristancho ym. (2024). Koodi on
kokonaisuudessaan tässä postauksessa. Maailma on jakauma.*
