---
title: "Jalkapallon talous, osa 1: Jalkapallon BKT – suurempi kuin moni valtio, yritys tai kunta"
author: "Kristian Vepsäläinen"
date: today
format: html
lang: fi
---

```{r}
#| label: setup
#| message: false
#| warning: false

library(tidyverse)
library(scales)
library(treemapify)

theme_jalkapallo <- theme_minimal(base_size = 14) +
  theme(
    plot.title = element_text(face = "bold", size = 18),
    plot.subtitle = element_text(color = "gray40", size = 13),
    panel.grid.minor = element_blank(),
    legend.position = "bottom"
  )
theme_set(theme_jalkapallo)

eur_usd <- 1.08
```

## Aidosti globaali ilmiö

Ennen kuin puhumme rahasta, puhutaan levinneisyydestä. Jalkapallo on ainoa urheilulaji, joka on aidosti läsnä **jokaisessa maanosassa, jokaisessa maassa**. FIFA:lla on 211 jäsenliittoa – enemmän kuin YK:lla on jäsenvaltioita (193). Maailmassa on yli 300 000 rekisteröityä seuraa, noin 5 000 ammattilaisseuraa ja arviolta **270 miljoonaa pelaajaa** (rekisteröidyt + rekisteröimättömät).

```{r}
#| label: fig-fifa-konfederaatiot
#| fig-cap: "FIFA:n jäsenliitot konfederaatioittain (2024)"
#| fig-width: 9
#| fig-height: 5

konfederaatiot <- tibble(
  konfederaatio = c("UEFA\n(Eurooppa)", "CAF\n(Afrikka)", "AFC\n(Aasia)",
                     "CONCACAF\n(Pohjois/Keski-Am.)", "CONMEBOL\n(Etelä-Am.)", 
                     "OFC\n(Oseania)"),
  jasenliitot = c(55, 54, 47, 35, 10, 11),
  vari = c("#1565C0", "#E53935", "#F57C00", "#2E7D32", "#7B1FA2", "#00897B")
) |> 
  mutate(konfederaatio = fct_reorder(konfederaatio, jasenliitot))

ggplot(konfederaatiot, aes(x = konfederaatio, y = jasenliitot, fill = konfederaatio)) +
  geom_col(width = 0.6, alpha = 0.85, show.legend = FALSE) +
  geom_text(aes(label = jasenliitot), hjust = -0.2, size = 5, fontface = "bold") +
  coord_flip() +
  scale_fill_manual(values = setNames(konfederaatiot$vari, konfederaatiot$konfederaatio)) +
  scale_y_continuous(expand = expansion(mult = c(0, 0.15))) +
  labs(
    title = "FIFA:n 211 jäsenliittoa konfederaatioittain",
    subtitle = "Jalkapallo on läsnä kaikissa maanosissa – enemmän jäseniä kuin YK:lla",
    x = NULL, y = "Jäsenliittoja"
  )
```

### Ammattilaisseurat maittain

FIFA:n Professional Football Report (2023) mukaan maailmassa on noin **3 986 ammattilaisseuraa**. Niiden jakauma on yllättävä: Meksikossa on enemmän ammattilaisseuroja kuin Englannissa.

```{r}
#| label: fig-seurat-maittain
#| fig-cap: "Ammattilaisseurojen määrä maittain (top 10, 2023)"
#| fig-width: 10
#| fig-height: 6

seurat_maat <- tibble(
  maa = c("Meksiko", "Turkki", "Argentiina", "Thaimaa", "Saudi-Arabia",
          "Englanti", "Ranska", "Espanja", "Brasilia", "Etelä-Afrikka"),
  seurat = c(244, 136, 118, 110, 108, 102, 96, 94, 92, 90),
  maanosa = c("Pohjois-Amerikka", "Eurooppa", "Etelä-Amerikka", "Aasia", "Aasia",
              "Eurooppa", "Eurooppa", "Eurooppa", "Etelä-Amerikka", "Afrikka")
) |> 
  mutate(maa = fct_reorder(maa, seurat))

ggplot(seurat_maat, aes(x = maa, y = seurat, fill = maanosa)) +
  geom_col(width = 0.7, alpha = 0.85) +
  geom_text(aes(label = seurat), hjust = -0.15, size = 4, fontface = "bold") +
  coord_flip() +
  scale_fill_manual(values = c("Eurooppa" = "#1565C0", "Etelä-Amerikka" = "#7B1FA2",
                                "Pohjois-Amerikka" = "#2E7D32", "Aasia" = "#F57C00",
                                "Afrikka" = "#E53935")) +
  scale_y_continuous(expand = expansion(mult = c(0, 0.15))) +
  labs(
    title = "Top 10 maat ammattilaisseurojen määrässä (2023)",
    subtitle = "Yhteensä ~3 986 ammattilaisseuraa maailmassa. Lähde: FIFA Professional Football Report.",
    x = NULL, y = "Ammattilaisseuroja", fill = "Maanosa"
  )
```

### Pelaajat: miehet, naiset ja nuoret

FIFA arvioi ammattilaispelaajien kokonaismääräksi noin **123 700** (2023). Mutta rekisteröityjä pelaajia kaikilla tasoilla on yli 240 miljoonaa. Naisten jalkapallon kasvu on ollut räjähdysmäistä: rekisteröityjä naispelaajia on jo yli 30 miljoonaa, ja FIFA tavoittelee 60 miljoonaa vuoteen 2026 mennessä.

```{r}
#| label: fig-pelaajat-jakauma
#| fig-cap: "Rekisteröidyt jalkapalloilijat globaalisti (arvio)"
#| fig-width: 10
#| fig-height: 6

pelaajat <- tibble(
  kategoria = c("Miehet (aikuiset)", "Naiset (aikuiset)", 
                "Nuoret (alle 18, pojat)", "Nuoret (alle 18, tytöt)"),
  miljoonia = c(120, 30, 70, 20),
  sukupuoli = c("Miehet/pojat", "Naiset/tytöt", "Miehet/pojat", "Naiset/tytöt")
) |> 
  mutate(kategoria = fct_reorder(kategoria, miljoonia))

ggplot(pelaajat, aes(x = kategoria, y = miljoonia, fill = sukupuoli)) +
  geom_col(width = 0.6, alpha = 0.85) +
  geom_text(aes(label = paste0(miljoonia, " milj.")), hjust = -0.1, size = 4.5,
            fontface = "bold") +
  coord_flip() +
  scale_fill_manual(values = c("Miehet/pojat" = "#1565C0", "Naiset/tytöt" = "#E91E63")) +
  scale_y_continuous(expand = expansion(mult = c(0, 0.2))) +
  labs(
    title = "Rekisteröidyt jalkapalloilijat globaalisti (~240 milj.)",
    subtitle = "Naiset: +34% kasvu 2020–2024. FIFA tavoite: 60 milj. naispelaajaa vuoteen 2026.",
    x = NULL, y = "Miljoonia pelaajia", fill = NULL
  )
```

### Euroopan seurainfrastruktuuri

UEFA:n alueella on yli **650 000 rekisteröityä seuraa** – sisältäen ammattilais-, harrastaja- ja nuorisoseurat. Saksa johtaa yli 25 000 seurallaan. Suomessakin on noin 1 000 Palloliiton jäsenseuraa.

```{r}
#| label: fig-eurooppa-seurat
#| fig-cap: "Rekisteröityjen seurojen määrä valikoiduissa Euroopan maissa"
#| fig-width: 10
#| fig-height: 6

eurooppa <- tibble(
  maa = c("Saksa", "Englanti", "Ranska", "Italia", "Espanja",
          "Alankomaat", "Ruotsi", "Norja", "Suomi"),
  seurat_tuhat = c(25, 11, 15, 12, 10, 3.2, 3.1, 1.8, 1.0),
  korostus = maa == "Suomi"
) |> 
  mutate(maa = fct_reorder(maa, seurat_tuhat))

ggplot(eurooppa, aes(x = maa, y = seurat_tuhat, fill = korostus)) +
  geom_col(width = 0.7, alpha = 0.85, show.legend = FALSE) +
  geom_text(aes(label = paste0(seurat_tuhat, " t")), hjust = -0.15, size = 4) +
  coord_flip() +
  scale_fill_manual(values = c("FALSE" = "#1565C0", "TRUE" = "#2E7D32")) +
  scale_y_continuous(expand = expansion(mult = c(0, 0.15))) +
  labs(
    title = "Rekisteröidyt jalkapalloseurat Euroopassa (tuhatta)",
    subtitle = "Saksa: 25 000 seuraa. Suomi: ~1 000 seuraa.",
    x = NULL, y = "Tuhatta seuraa"
  )
```

Nämä luvut kertovat, miksi jalkapallo on taloudellisesti niin merkittävä: se ei ole niche-laji – se on **maailman suurin osallistumisurheilulaji**, jolla on pelaajia, seuroja ja faneja jokaisessa maassa.

---

## Maailma on jakauma – myös jalkapallossa

Nyt kun tiedämme jalkapallon levinneisyyden, siirrytään rahaan. Harva ymmärtää jalkapallon todellista taloudellista mittakaavaa. Tässä blogisarjassa pureudumme siihen data-analyytikon silmin: lukujen, jakaumien ja visualisointien kautta.

**Jalkapallon globaalin teollisuuden arvo on noin 56 miljardia dollaria (2024).** Se on enemmän kuin monen YK:n jäsenvaltion bruttokansantuote – ja enemmän kuin useiden suomalaisten suuryritysten liikevaihto yhteenlaskettuna.

## Jalkapallo vs. valtiot: BKT-vertailu

```{r}
#| label: fig-gdp-vertailu
#| fig-cap: "Jalkapallon vuositulot verrattuna valikoitujen maiden BKT:hen (mrd USD)"
#| fig-width: 10
#| fig-height: 7

data_bkt <- tibble(
  nimi = c(
    "Jalkapallo\n(koko teollisuus)", 
    "Luxemburg", "Uganda", "El Salvador",
    "Nepal", "Kambodza", "Honduras",
    "Paraguay", "Bolivia", "Senegal",
    "Trinidad & Tobago",
    "Top 20 -seurat\n(Deloitte)"
  ),
  bkt_mrd = c(56, 52.1, 49.3, 33.0, 40.0, 31.8, 33.5, 41.7, 45.5, 27.6, 28.0, 12.2),
  tyyppi = c("Jalkapallo", rep("Valtio", 10), "Jalkapallo")
) |> 
  mutate(nimi = fct_reorder(nimi, bkt_mrd))

ggplot(data_bkt, aes(x = nimi, y = bkt_mrd, fill = tyyppi)) +
  geom_col(width = 0.7, alpha = 0.85) +
  geom_text(aes(label = paste0("$", round(bkt_mrd, 1), " mrd")), 
            hjust = -0.1, size = 3.5) +
  coord_flip() +
  scale_fill_manual(values = c("Jalkapallo" = "#2E7D32", "Valtio" = "#1565C0")) +
  scale_y_continuous(expand = expansion(mult = c(0, 0.25))) +
  labs(
    title = "Jalkapallon 'BKT' vs. valtioiden BKT",
    subtitle = "Jalkapalloteollisuus (~56 mrd $) on suurempi kuin monen YK-valtion koko talous",
    x = NULL, y = "Miljardia USD", fill = NULL
  )
```

## Huippuseurat vs. Suomen suurimmat yritykset

Suomalaiselle lukijalle mittakaava konkretisoituu parhaiten tuttujen yritysten kautta. Real Madridin liikevaihto (€1,046 mrd) ylittää monen tunnetun suomalaisen pörssiyrityksen liikevaihdon.

```{r}
#| label: fig-suomi-yritykset
#| fig-cap: "Jalkapalloseurojen liikevaihto vs. suomalaiset yritykset (milj. €)"
#| fig-width: 12
#| fig-height: 10

vertailu <- tibble(
  nimi = c(
    "Real Madrid", "Bayern München", "Man City", "PSG",
    "Liverpool", "Arsenal", "Juventus",
    "Wärtsilä", "Kone", "Elisa", "Supercell",
    "Outokumpu", "Valmet", "Finnair"
  ),
  liikevaihto_me = c(
    1046, 861, 838, 837, 836, 717, 450,
    6010, 11000, 2170, 1900, 7800, 5500, 3060
  ),
  tyyppi = c(rep("Jalkapalloseura", 7), rep("Suomalainen yritys", 7))
) |> 
  mutate(nimi = fct_reorder(nimi, liikevaihto_me))

ggplot(vertailu, aes(x = nimi, y = liikevaihto_me, fill = tyyppi)) +
  geom_col(width = 0.7, alpha = 0.85) +
  geom_text(aes(label = ifelse(liikevaihto_me >= 1000, 
                                paste0("€", round(liikevaihto_me/1000, 1), " mrd"),
                                paste0("€", liikevaihto_me, "m"))), 
            hjust = -0.05, size = 3.2) +
  coord_flip() +
  scale_fill_manual(values = c("Jalkapalloseura" = "#2E7D32", 
                                "Suomalainen yritys" = "#1565C0")) +
  scale_y_continuous(expand = expansion(mult = c(0, 0.25)), 
                     labels = function(x) paste0("€", x/1000, " mrd")) +
  labs(
    title = "Jalkapalloseurat vs. suomalaiset yritykset",
    subtitle = "Real Madrid (€1,05 mrd) on liikevaihdoltaan suurempi kuin Supercell, Elisa tai Finnair",
    x = NULL, y = "Liikevaihto", fill = NULL
  )
```

Real Madridin liikevaihto on puhtaasti jalkapallotoiminnasta. Kone tai Outokumpu ovat globaaleja teollisuusjättejä suuremmalla liikevaihdolla – mutta ne eivät kerää miljoonia faneja stadionille viikoittain. **Jalkapalloseura on samanaikaisesti urheiluorganisaatio, mediayritys, kuluttajabrändi ja viihdekoneisto.**

## Jos Real Madrid olisi suomalainen kunta

Real Madridin liikevaihto (€1,046 mrd) on lähes sama kuin Tampereen kaupungin koko toimintabudjetti (€1,09 mrd vuonna 2025). Miten se vertautuu muihin kuntiin?

```{r}
#| label: fig-kunnat
#| fig-cap: "Real Madridin liikevaihto vs. suomalaisten kuntien budjetit (milj. €)"
#| fig-width: 10
#| fig-height: 7

kunnat <- tibble(
  nimi = c("Helsinki\n(koko budjetti)", "Helsinki\n(kunnallinen)", 
           "Real Madrid", "Tampere", "Oulu", "Turku", 
           "Jyväskylä", "Kuopio", "Lahti", "Siilinjärvi"),
  budjetti_me = c(6500, 3000, 1046, 1090, 850, 800, 550, 500, 380, 75),
  tyyppi = c(rep("Kunta", 2), "Jalkapallo", rep("Kunta", 7))
) |> 
  mutate(nimi = fct_reorder(nimi, budjetti_me))

ggplot(kunnat, aes(x = nimi, y = budjetti_me, fill = tyyppi)) +
  geom_col(width = 0.7, alpha = 0.85) +
  geom_text(aes(label = ifelse(budjetti_me >= 1000,
                                paste0("€", round(budjetti_me/1000, 2), " mrd"),
                                paste0("€", budjetti_me, "m"))),
            hjust = -0.05, size = 3.5) +
  coord_flip() +
  scale_fill_manual(values = c("Jalkapallo" = "#2E7D32", "Kunta" = "#1565C0")) +
  scale_y_continuous(expand = expansion(mult = c(0, 0.25))) +
  labs(
    title = "Jos Real Madrid olisi suomalainen kunta...",
    subtitle = "Sen budjetti olisi Tampereen luokkaa – ja 14× Siilinjärvi",
    x = NULL, y = "Milj. €", fill = NULL
  )
```

Real Madridin liikevaihto on **noin 14 kertaa Siilinjärven kunnan budjetti**. Yksi jalkapalloseura tuottaa enemmän rahaa vuodessa kuin moni Pohjois-Savon kunta käyttää kaikkiin palveluihinsa. Ja toisin kuin kunta, Real Madrid ei saa valtionosuuksia – sen tulot tulevat markkinoilta.

## Jalkapallo vs. muut viihteen muodot

Jalkapallo ei kilpaile vain muiden urheilulajien kanssa – se kilpailee kaikesta vapaa-ajan kulutuksesta: elokuvista, musiikista, peleistä ja podcasteista.

```{r}
#| label: fig-viihde
#| fig-cap: "Jalkapallo vs. globaalit viihdetoimialat (mrd USD)"
#| fig-width: 11
#| fig-height: 8

viihde <- tibble(
  ala = c(
    "Videopelit", "Jalkapallo (koko ekosysteemi)",
    "Elokuvateollisuus\n(box office + streaming)",
    "Live-musiikki (konsertit)",
    "Äänitetty musiikki", 
    "NFL", "NBA", "NHL", "Formula 1",
    "Podcastit", "E-sports"
  ),
  arvo_mrd = c(187, 56, 42, 32, 28, 18.6, 11.6, 6.4, 3.5, 4, 1.9),
  kategoria = c("Viihde", "Jalkapallo", "Viihde", "Viihde", "Viihde",
                "Urheilu", "Urheilu", "Urheilu", "Urheilu", "Viihde", "Urheilu")
) |> 
  mutate(ala = fct_reorder(ala, arvo_mrd))

ggplot(viihde, aes(x = ala, y = arvo_mrd, fill = kategoria)) +
  geom_col(width = 0.7, alpha = 0.85) +
  geom_text(aes(label = paste0("$", arvo_mrd, " mrd")), hjust = -0.1, size = 3.3) +
  coord_flip() +
  scale_fill_manual(values = c("Jalkapallo" = "#2E7D32", 
                                "Urheilu" = "#F57C00", 
                                "Viihde" = "#7B1FA2")) +
  scale_y_continuous(expand = expansion(mult = c(0, 0.25))) +
  labs(
    title = "Jalkapallo vs. globaalit viihdetoimialat",
    subtitle = "Jalkapallo on suurempi kuin musiikki + elokuvat, mutta häviää videopeleille",
    x = NULL, y = "Miljardia USD", fill = NULL
  )
```

Jalkapallo on **suurempi kuin äänitetty musiikki ja live-konsertit yhteensä** ($56 mrd vs. $60 mrd). Se on myös kolme kertaa suurempi kuin NFL, maailman rahakkain yksittäinen urheilusarja.

Ainoa viihdemuoto, joka selvästi päihittää jalkapallon, on videopeliteollisuus ($187 mrd). Mielenkiintoista kyllä, EA Sports FC (entinen FIFA) -pelisarja on yksi peliteollisuuden suurimmista tulonlähteistä – eli jalkapallo ruokkii myös pelimarkkinoita.

```{r}
#| label: fig-viihde-treemap
#| fig-cap: "Viihdemarkkinoiden suhteelliset koot"
#| fig-width: 10
#| fig-height: 7

ggplot(viihde, aes(area = arvo_mrd, fill = kategoria, 
                    label = paste0(ala, "\n$", arvo_mrd, " mrd"))) +
  geom_treemap(alpha = 0.85) +
  geom_treemap_text(colour = "white", place = "centre", size = 10,
                    fontface = "bold", min.size = 6) +
  scale_fill_manual(values = c("Jalkapallo" = "#2E7D32", 
                                "Urheilu" = "#F57C00", 
                                "Viihde" = "#7B1FA2")) +
  labs(
    title = "Viihdemarkkinoiden suhteelliset koot (treemap)",
    subtitle = "Pinta-ala ∝ markkina-arvo. Videopelit dominoivat, jalkapallo on #2 kokonaisviihteessä."
  ) +
  theme(legend.position = "none")
```

## Jalkapallo vs. S&P 500

S&P 500 -indeksin yritysten kokonaisliikevaihto on noin $17,9 biljoonaa. Mediaaniyrityksen liikevaihto on noin $35 miljardia ja pienimmätkin yritykset tuottavat yli $3 miljardia.

```{r}
#| label: fig-sp500
#| fig-cap: "Jalkapalloseurat vs. S&P 500 -yritykset (log-asteikko)"
#| fig-width: 11
#| fig-height: 8

sp500_vertailu <- tibble(
  nimi = c(
    "Apple", "S&P 500 mediaani",
    "S&P 500 pienin ~10%",
    "Koko jalkapalloteollisuus",
    "Top 20 -seurat yhteensä",
    "Real Madrid", "Man City",
    "Aston Villa", "Lyon"
  ),
  liikevaihto_mrd_usd = c(
    383, 35, 3.5,
    56, 12.2,
    1.046 * eur_usd, 0.838 * eur_usd,
    0.356 * eur_usd, 0.303 * eur_usd
  ),
  tyyppi = c("S&P 500", "S&P 500", "S&P 500",
             "Jalkapallo", "Jalkapallo",
             "Jalkapallo", "Jalkapallo",
             "Jalkapallo", "Jalkapallo")
) |> 
  mutate(nimi = fct_reorder(nimi, liikevaihto_mrd_usd))

ggplot(sp500_vertailu, aes(x = nimi, y = liikevaihto_mrd_usd, fill = tyyppi)) +
  geom_col(width = 0.7, alpha = 0.85) +
  geom_text(aes(label = ifelse(liikevaihto_mrd_usd >= 1,
                                paste0("$", round(liikevaihto_mrd_usd, 1), " mrd"),
                                paste0("$", round(liikevaihto_mrd_usd * 1000), "m"))),
            hjust = -0.05, size = 3.3) +
  coord_flip() +
  scale_fill_manual(values = c("Jalkapallo" = "#2E7D32", "S&P 500" = "#E53935")) +
  scale_y_log10(labels = function(x) paste0("$", x, " mrd"),
                breaks = c(0.3, 1, 3, 10, 30, 100, 300)) +
  labs(
    title = "Jalkapalloseurat vs. S&P 500 -yritykset (log-asteikko)",
    subtitle = "Yksikään jalkapalloseura ei pääsisi S&P 500:een liikevaihdoltaan",
    x = NULL, y = "Liikevaihto (log-asteikko)", fill = NULL
  )
```

**Yksikään jalkapalloseura ei olisi S&P 500 -listalla liikevaihdoltaan.** Pienimpienkin S&P-yritysten liikevaihto (~$3,5 mrd) on yli kolminkertainen Real Madridiin verrattuna. Mutta jalkapallon todellinen arvo ei ole pelkässä liikevaihdossa – se on **huomiotaloudessa**.

## Huomiotalous: jalkapallon ajankäyttö ja sen arvo

Premier League tavoittaa potentiaalisesti 4,7 miljardia katsojaa 643 miljoonassa kodissa 212 maassa. Pelkästään Yhdysvalloissa PL-kaudella 2024/25 kulutettiin **17,14 miljardia minuuttia** jalkapalloa NBCUniversal-alustoilla. FIFA World Cup 2022 tavoitti 5 miljardia katsojaa – enemmän kuin mikään muu yksittäinen tapahtuma ikinä.

```{r}
#| label: fig-ajankaytto
#| fig-cap: "Jalkapallon katsojamäärät: huomiotalouden jättiläinen"
#| fig-width: 10
#| fig-height: 7

ajankaytto <- tibble(
  mittari = c(
    "FIFA WC 2022:\nkokonaisyleisö",
    "PL: kumulatiivinen\nTV-yleisö (vuosi)",
    "PL: viikoittainen\nglobaali yleisö",
    "CL-finaali:\nyleisö",
    "Super Bowl:\nyleisö"
  ),
  katsojat_mrd = c(5.0, 4.7, 1.87, 0.145, 0.0625),
  tyyppi = c("Jalkapallo", "Jalkapallo", "Jalkapallo", 
             "Jalkapallo", "Muu urheilu")
) |> 
  mutate(mittari = fct_reorder(mittari, katsojat_mrd))

ggplot(ajankaytto, aes(x = mittari, y = katsojat_mrd, fill = tyyppi)) +
  geom_col(width = 0.5, alpha = 0.85, show.legend = TRUE) +
  geom_text(aes(label = ifelse(katsojat_mrd >= 1, 
                                paste0(katsojat_mrd, " mrd"),
                                paste0(katsojat_mrd * 1000, " milj."))), 
            hjust = -0.1, size = 4, fontface = "bold") +
  coord_flip() +
  scale_fill_manual(values = c("Jalkapallo" = "#2E7D32", "Muu urheilu" = "#F57C00")) +
  scale_y_continuous(expand = expansion(mult = c(0, 0.3))) +
  labs(
    title = "Jalkapallon katsojamäärät vs. Super Bowl",
    subtitle = "FIFA WC 2022 tavoitti 5 miljardia katsojaa. Super Bowl: 62,5 miljoonaa.",
    x = NULL, y = "Katsojia (miljardia)", fill = NULL
  )
```

## Ajan arvon estimointi

Mikä on kaiken tämän katselun taloudellinen arvo? Rakennetaan yksinkertainen vaihtoehtoiskustannusmalli:

```{r}
#| label: fig-ajan-arvo
#| fig-cap: "Jalkapallo-katselun vaihtoehtoiskustannus eri skenaarioissa"
#| fig-width: 10
#| fig-height: 6

# PL USA: 17.14 miljardia minuuttia = 285.7 miljoonaa tuntia
# Globaalisti: arvioidaan 3.5 mrd fania, ~30% aktiivisia, ~100h/vuosi

skenaariot <- tibble(
  skenaario = c(
    "PL, vain USA\n(17,1 mrd min, $30/h)",
    "PL, globaali\n(arvio 50 mrd min, $10/h)",
    "Koko jalkapallo, globaali\n(arvio 200 mrd h, $5/h)"
  ),
  arvo_mrd = c(
    17.14e9 / 60 * 30 / 1e9,   # ~8.6 mrd
    50e9 / 60 * 10 / 1e9,       # ~8.3 mrd
    200e9 * 5 / 1e9              # 1000 mrd
  )
) |> 
  mutate(skenaario = fct_reorder(skenaario, arvo_mrd))

ggplot(skenaariot, aes(x = skenaario, y = arvo_mrd, fill = skenaario)) +
  geom_col(width = 0.5, alpha = 0.85, show.legend = FALSE) +
  geom_text(aes(label = paste0("$", round(arvo_mrd), " mrd")), 
            hjust = -0.1, size = 5, fontface = "bold") +
  coord_flip() +
  scale_fill_manual(values = c("#2E7D32", "#1565C0", "#F57C00")) +
  scale_y_continuous(expand = expansion(mult = c(0, 0.3))) +
  labs(
    title = "Jalkapallo-katselun vaihtoehtoiskustannus",
    subtitle = "Katseluun käytetyn ajan arvo mediaanipalkkojen perusteella. Karkeita arvioita!",
    x = NULL, y = "Miljardia USD"
  )
```

Nämä luvut ovat karkeita arvioita, mutta ne paljastavat jotain olennaista: jalkapallon **todellinen taloudellinen jalanjälki** – kun mukaan lasketaan ihmisten ajan arvo – on kertaluokkia suurempi kuin sen suora liikevaihto ($56 mrd). **Juuri tämä tekee jalkapallosta houkuttelevan sponsoreille ja mediajäteille:** yksikään muu tuote maailmassa ei pidä satoja miljoonia ihmisiä ruudun ääressä 90 minuuttia viikoittain.

## Eurooppalaisten huippuseurojen tulojen jakauma

"Maailma on jakauma" – ja jalkapallossa se jakauma on äärimmäisen vino.

```{r}
#| label: fig-deloitte-top20
#| fig-cap: "Deloitte Football Money League – Top 20 seurojen tulot (milj. €)"
#| fig-width: 10
#| fig-height: 8

top20 <- tibble(
  seura = c("Real Madrid", "FC Barcelona", "Bayern München",
            "Paris Saint-Germain", "Liverpool", "Manchester City",
            "Manchester United", "Arsenal", "Tottenham Hotspur",
            "Chelsea", "Borussia Dortmund", "Atletico Madrid",
            "AC Milan", "Inter Milan", "Newcastle United",
            "Juventus", "West Ham United", "Aston Villa",
            "Marseille", "Lyon"),
  tulot_me = c(1046, 975, 861, 837, 836, 838, 771, 717, 615, 
               580, 514, 435, 420, 415, 427, 450, 342, 356, 330, 303),
  maa = c("ESP", "ESP", "GER", "FRA", "ENG", "ENG", "ENG", "ENG", "ENG",
           "ENG", "GER", "ESP", "ITA", "ITA", "ENG", "ITA", "ENG", "ENG",
           "FRA", "FRA")
) |> 
  mutate(seura = fct_reorder(seura, tulot_me))

maa_varit <- c("ENG" = "#E53935", "ESP" = "#FB8C00", 
               "GER" = "#212121", "FRA" = "#1E88E5", "ITA" = "#43A047")

ggplot(top20, aes(x = seura, y = tulot_me, fill = maa)) +
  geom_col(width = 0.7, alpha = 0.85) +
  geom_text(aes(label = paste0("€", tulot_me, "m")), hjust = -0.05, size = 3.2) +
  coord_flip() +
  scale_fill_manual(values = maa_varit,
                    labels = c("ENG" = "Englanti", "ESP" = "Espanja", 
                               "GER" = "Saksa", "FRA" = "Ranska", "ITA" = "Italia")) +
  scale_y_continuous(expand = expansion(mult = c(0, 0.2))) +
  labs(
    title = "Top 20 -seurojen liikevaihto (Deloitte Money League 2025–2026)",
    subtitle = "Yhdistelmä kausien 2023/24 ja 2024/25 datasta. Lähde: Deloitte.",
    x = NULL, y = "Milj. €", fill = "Maa"
  )
```

## Tulojen Gini-kerroin

```{r}
#| label: fig-gini
#| fig-cap: "Top 20 -seurojen tulojen Lorenz-käyrä"
#| fig-width: 8
#| fig-height: 6

tulot_jarjestetty <- sort(top20$tulot_me)
n <- length(tulot_jarjestetty)
kumulatiivinen <- cumsum(tulot_jarjestetty) / sum(tulot_jarjestetty)
osuus_seuroista <- seq_len(n) / n

lorenz <- tibble(
  x = c(0, osuus_seuroista),
  y = c(0, kumulatiivinen)
)

gini <- 1 - 2 * sum(kumulatiivinen) / n
gini_teksti <- paste0("Gini = ", round(gini, 3))

ggplot(lorenz, aes(x, y)) +
  geom_abline(slope = 1, intercept = 0, linetype = "dashed", color = "gray60") +
  geom_line(color = "#2E7D32", linewidth = 1.2) +
  geom_ribbon(aes(ymin = x, ymax = y), fill = "#2E7D32", alpha = 0.15) +
  annotate("text", x = 0.65, y = 0.25, label = gini_teksti, size = 6, 
           fontface = "bold", color = "#2E7D32") +
  labs(
    title = "Lorenz-käyrä: Top 20 -seurojen tulojakauma",
    subtitle = "Mitä kauempana diagonaalista, sitä epätasaisempi jakauma",
    x = "Osuus seuroista (köyhimmästä rikkaimpaan)",
    y = "Kumulatiivinen osuus kokonaistuloista"
  )
```

## Kasvu ja ennustemalli

```{r}
#| label: fig-ennuste
#| fig-cap: "Jalkapallon markkinakoon kasvu ja CAGR-ennuste vuoteen 2030"
#| fig-width: 9
#| fig-height: 6

vuodet <- 2019:2030
toteutunut <- c(45, 37, 39, 47, 54.3, 56, rep(NA, 6))
cagr <- 0.039
ennuste <- 56 * (1 + cagr)^(0:5)
ennuste_kaikki <- c(rep(NA, 6), ennuste)

kasvu <- tibble(
  vuosi = vuodet,
  toteutunut = toteutunut,
  ennuste = ennuste_kaikki
)

ggplot(kasvu, aes(x = vuosi)) +
  geom_line(aes(y = toteutunut), color = "#2E7D32", linewidth = 1.2, na.rm = TRUE) +
  geom_point(aes(y = toteutunut), color = "#2E7D32", size = 3, na.rm = TRUE) +
  geom_line(aes(y = ennuste), color = "#F57C00", linewidth = 1.2, 
            linetype = "dashed", na.rm = TRUE) +
  geom_point(aes(y = ennuste), color = "#F57C00", size = 3, na.rm = TRUE) +
  geom_ribbon(aes(ymin = ennuste * 0.92, ymax = ennuste * 1.08), 
              fill = "#F57C00", alpha = 0.15, na.rm = TRUE) +
  annotate("text", x = 2028, y = 72, label = "CAGR ≈ 3.9%", 
           color = "#F57C00", fontface = "bold", size = 5) +
  scale_x_continuous(breaks = 2019:2030) +
  labs(
    title = "Jalkapallon globaalin markkinan kasvu ja ennuste",
    subtitle = "Toteutunut (vihreä) ja CAGR-ennuste (oranssi, ±8% luottamusväli)",
    x = "Vuosi", y = "Miljardia USD"
  )
```

## Yhteenveto: jalkapallon mittakaava yhdellä silmäyksellä

| Vertailukohde | Jalkapallon mittakaava |
|---|---|
| **Valtiot** | Suurempi kuin Luxemburgin BKT |
| **Suomalaiset yritykset** | Real Madrid > Supercell, Elisa, Finnair |
| **Suomalaiset kunnat** | Real Madrid ≈ Tampereen budjetti, 14× Siilinjärvi |
| **Viihde** | Suurempi kuin musiikki + elokuvat; pienempi kuin pelit |
| **S&P 500** | Yksikään seura ei pääsisi listalle liikevaihdolla |
| **Huomiotalous** | 5 mrd katsojaa (WC), biljoonien dollarien ajan arvo |
| **Muut urheilulajit** | 3× NFL, 5× NBA, 16× F1 |

Jalkapallo ei ole vain urheilua – se on valtava globaali talous, mediatuote ja huomiotalouden moottori. Ja kuten kaikissa talouksissa, myös jalkapallossa **jakauma ratkaisee**: muutama huippuseura kerää valtaosan tuloista, kun taas tuhannet seurat kamppailevat murusia.

Seuraavassa osassa puretaan nämä tulot osiin: mistä raha tulee ja mihin se menee?

---

**Tarvitsetko vastaavaa data-analyysiä omaan liiketoimintaasi?** Autan yrityksiä ja tutkijoita ymmärtämään datansa jakaumia, rakentamaan ennustemalleja ja tekemään parempia päätöksiä. Olitpa kiinnostunut markkinakokovertailuista, asiakassegmenttien jakaumista tai tulovirtojen mallintamisesta – [ota yhteyttä →](https://www.kristianvepsalainen.com)
