---
title: "Reaaliaikainen talousmittari, joka on ollut koko ajan olemassa"
subtitle: "Kaupparekisterin ilmoitusvirta kertoo yritysten liikkeistä kuukausia ennen virallisia tilastoja — ja se on ennustettavissa"
date: 2026-08-18
categories: [avoin data, bayes, ennustaminen, suhdanne, YTJ]
draft: true
execute:
  warning: false
  message: false
---

```{r setup}
#| include: false
library(tidyverse)
library(here)
library(ggdist)
select <- dplyr::select
filter <- dplyr::filter
source(here("R","ytj", "theme_kristian.R"))
source(here("R","ytj", "yhdista_apu.R"))
theme_set(theme_kristian())
```

Virallinen tilasto on aina myöhässä. Yritystilastot julkaistaan viiveellä,
tilinpäätökset vielä pidemmällä, ja siihen mennessä kun luku on käytettävissä,
päätös on jo tehty. Tämä on tuttu ongelma jokaiselle, joka yrittää ymmärtää
taloutta reaaliajassa: mittari kertoo, missä olimme, ei missä olemme.

Samaan aikaan kaupparekisteriin virtaa joka arkipäivä tuhansia ilmoituksia.
Yrityksiä perustetaan, hallituksia vaihdetaan, konkursseja aloitetaan,
sulautumissuunnitelmia jätetään. Tämä virta on julkista, päivittyy jatkuvasti —
ja se on käytännössä käyttämätön talousindikaattorina.

Tässä osassa rakennetaan siitä sellainen. Kysymys on kaksiosainen: **onko
rekisterivirrassa rakennetta, jota voi mallintaa** — ja **voiko sitä ennustaa
riittävän hyvin, jotta siitä olisi hyötyä?**

Ennustaminen on tässä koko pointti. Kuvaajan piirtäminen menneestä on helppoa;
osaamisen mitta on se, mitä uskaltaa sanoa tulevasta ja kuinka rehellisesti kertoo
epävarmuutensa.

## Mistä datassa on kyse?

::: {.callout-note}
Aineistona PRH:n rekisteröidyt ilmoitukset (7.11.2014 alkaen; CC BY 4.0).
Tarkastelen kolmea virtaa: **PERUS** (yrityksen perustaminen), **KONALK**
(konkurssin alkaminen) ja **HAL** (hallituksen muutos). Rajaan tarkastelun
kokonaisiin kuukausiin, koska viimeisin kuukausi on aina vajaa — ja vajaan
kuukauden ottaminen mukaan tuottaisi näennäisen romahduksen, joka on puhdas
artefakti. Tämä on tavallisin virhe rekisteridatan aikasarjoissa.
:::

```{r lataa}
pitka <- qs2::qs_read(here("data", "ytj", "ilmoitukset_pitka.qs"))
stopifnot(
  all(c("nid","pvm","koodi") %in% names(pitka)),
  all(c("PERUS","KONALK","HAL") %in% unique(pitka$koodi))   # vahti
)

# Viimeinen KOKONAINEN kuukausi: vajaa kuukausi pudotetaan aina pois.
viim_pvm <- max(pitka$pvm, na.rm = TRUE)
viim_kk  <- lubridate::floor_date(viim_pvm, "month") - lubridate::days(1)
viim_kk  <- lubridate::floor_date(viim_kk, "month")

kk_data <- pitka |>
  filter(koodi %in% c("PERUS","KONALK","HAL")) |>
  mutate(kk = lubridate::floor_date(pvm, "month")) |>
  filter(kk >= as.Date("2015-01-01"), kk <= viim_kk) |>
  group_by(kk, koodi) |>
  summarise(n = n_distinct(nid), .groups = "drop")

stopifnot(nrow(kk_data) > 100, max(kk_data$kk) <= viim_kk)
```

## Kolme virtaa, kolme tarinaa

```{r virrat}
nimet <- c(PERUS = "Perustamiset", KONALK = "Konkurssit", HAL = "Hallitusmuutokset")

ggplot(kk_data |> mutate(virta = nimet[koodi]),
       aes(kk, n, color = virta)) +
  geom_line(linewidth = 0.7) +
  facet_wrap(~ virta, scales = "free_y", ncol = 1) +
  scale_color_manual(values = unname(kvar_palette[c("teal","red","blue")])) +
  guides(color = "none") +
  labs(title = "Kaupparekisterin ilmoitusvirrat kuukausittain",
       subtitle = "Kolme eri ilmiötä, kolme eri dynamiikkaa",
       x = NULL, y = "Ilmoituksia kuukaudessa")
```

Silmämääräisesti näkyy kaksi rakennetta: **kausivaihtelu** (kuukaudet eivät ole
samanlaisia — heinäkuu ja joulukuu poikkeavat) ja **trendi**. Ennen ennustamista
on syytä testata, ovatko nämä todellisia vai kuviteltuja.

## Onko kausivaihtelu todellista?

Testaan, jakautuvatko perustamiset tasaisesti kuukausille. Nollahypoteesi on
tasajakauma; testinä khiin neliö. Koska aineisto on suuri, p-arvo olisi pieni
lähes väistämättä — siksi raportoin myös **efektikoon** (Cramérin V), joka kertoo
poikkeaman voimakkuuden.

```{r kausi-testi}
perus_kk <- kk_data |>
  filter(koodi == "PERUS") |>
  mutate(kk_num = lubridate::month(kk)) |>
  group_by(kk_num) |>
  summarise(n = sum(n), .groups = "drop") |>
  arrange(kk_num)

stopifnot(nrow(perus_kk) == 12, all(perus_kk$n > 0))

khii <- chisq.test(perus_kk$n, p = rep(1/12, 12))
stopifnot(all(khii$expected >= 5))
v <- sqrt(as.numeric(khii$statistic) / sum(perus_kk$n))   # Cramérin V, 1 x 12

kk_nimet <- c("tammi","helmi","maalis","huhti","touko","kesä",
              "heinä","elo","syys","loka","marras","joulu")
odotettu <- mean(perus_kk$n)

perus_kk |>
  mutate(kuukausi = factor(kk_nimet[kk_num], levels = kk_nimet),
         poikkeama = n / odotettu - 1) |>
  ggplot(aes(kuukausi, poikkeama, fill = poikkeama > 0)) +
  geom_col() +
  geom_hline(yintercept = 0, color = "grey60") +
  scale_fill_manual(values = c(`TRUE` = kvar_palette[["teal"]],
                               `FALSE` = kvar_palette[["red"]])) +
  scale_y_continuous(labels = scales::percent) +
  guides(fill = "none") +
  labs(title = "Yrityksiä ei perusteta tasaisesti ympäri vuoden",
       subtitle = sprintf("Poikkeama kuukausikeskiarvosta. Khiin neliö p = %s, Cramérin V = %.3f",
                          format.pval(khii$p.value, digits = 2), v),
       x = NULL, y = "Poikkeama keskitasosta")
```

Kausivaihtelu on todellista ja voimakasta. Se tarkoittaa, että kuukausiluvun
vertaaminen edelliseen kuukauteen — kuten uutisissa usein tehdään — on
harhaanjohtavaa. Vertailukohta on **saman kuukauden** aiempi taso, tai malli, joka
ottaa kausivaihtelun huomioon.

## Ennustemalli

Rakennan **bayesilaisen negatiivisen binomijakauman regression** perustamisten
kuukausivirralle. Menetelmävalinnat perusteluineen:

**Laskurimuuttuja, ei jatkuva.** Ilmoitusten määrä on kokonaisluku, joten
normaalijakauma olisi väärä. Negatiivinen binomi valitaan Poissonin sijaan, koska
data on **ylihajaantunutta** (hajonta on suurempi kuin Poisson sallisi) — Poisson
tuottaisi liian kapeat, valheellisen varmat ennustevälit.

**Kausivaihtelu mukaan kuukausitekijänä**, koska juuri todistimme sen olevan
todellinen.

**Trendi lineaarisena aikamuuttujana**, joka sallii tason muutoksen.

**Bayesilaisuus**, koska ennuste ilman epävarmuusväliä on arvaus, joka teeskentelee
tietoa.

```{r malli}
malli_path <- here("data", "ytj", "nowcast_malli.qs")

perus_sarja <- kk_data |>
  filter(koodi == "PERUS") |>
  arrange(kk) |>
  mutate(
    aika = as.numeric(difftime(kk, min(kk), units = "days")) / 365.25,
    kuukausi = factor(lubridate::month(kk))
  )

# Aito ennustekoe: opeta vain vanhemmalla datalla, ennusta viimeiset 12 kk.
H <- 12
opetus <- perus_sarja |> slice_head(n = nrow(perus_sarja) - H)
testi  <- perus_sarja |> slice_tail(n = H)
stopifnot(nrow(opetus) > 36, nrow(testi) == H)

if (!file.exists(malli_path)) {
  fit <- brms::brm(
    n ~ aika + kuukausi,
    data = opetus, family = brms::negbinomial(),
    prior = c(brms::prior(normal(0, 5), class = "Intercept"),
              brms::prior(normal(0, 2), class = "b")),
    chains = 4, iter = 2000, seed = 20260811, refresh = 0
  )
  qs2::qs_save(fit, malli_path)
} else {
  fit <- qs2::qs_read(malli_path)
}
```

### Kokeen tulos: osuiko malli?

Tämä on rehellisyyden hetki. Malli ei ole nähnyt viimeisen 12 kuukauden dataa.
Piirretään sen ennuste ja **verrataan siihen, mitä todella tapahtui.**

```{r ennuste}
pred <- brms::posterior_predict(fit, newdata = testi)
ennuste <- testi |>
  mutate(
    ennuste_ka = colMeans(pred),
    lo50 = apply(pred, 2, quantile, 0.25),
    hi50 = apply(pred, 2, quantile, 0.75),
    lo95 = apply(pred, 2, quantile, 0.025),
    hi95 = apply(pred, 2, quantile, 0.975)
  )

# Kattavuus: kuinka moni toteutunut arvo osui 95 %:n väliin?
kattavuus <- mean(ennuste$n >= ennuste$lo95 & ennuste$n <= ennuste$hi95)
mape <- mean(abs(ennuste$n - ennuste$ennuste_ka) / ennuste$n)

ggplot() +
  geom_line(data = opetus, aes(kk, n), color = kvar_palette[["blue"]], linewidth = 0.6) +
  geom_ribbon(data = ennuste, aes(kk, ymin = lo95, ymax = hi95),
              fill = kvar_palette[["orange"]], alpha = 0.2) +
  geom_ribbon(data = ennuste, aes(kk, ymin = lo50, ymax = hi50),
              fill = kvar_palette[["orange"]], alpha = 0.35) +
  geom_line(data = ennuste, aes(kk, ennuste_ka),
            color = kvar_palette[["orange"]], linewidth = 0.9) +
  geom_point(data = ennuste, aes(kk, n), color = kvar_palette[["red"]], size = 2) +
  labs(title = "Ennuste vs. toteuma: osuiko malli?",
       subtitle = sprintf("Oranssi = ennuste (50 %% ja 95 %% väli), punaiset pisteet = toteutunut. %s toteumista osui 95 %%:n väliin. Keskim. virhe %.1f %%.",
                          scales::percent(kattavuus, accuracy = 1), 100 * mape),
       x = NULL, y = "Perustamisia kuukaudessa")
```

::: {.callout-important}
## Miksi tämä kuvaaja on tärkeämpi kuin mikään kertoimien taulukko
Ennustemallin ainoa rehellinen mitta on se, miten se pärjää datalla, jota se ei ole
nähnyt. Tässä malli opetettiin vanhemmalla datalla ja pantiin ennustamaan vuosi
eteenpäin sokkona. Punaiset pisteet ovat totuus.

Yhtä tärkeää kuin osuvuus on **kalibraatio**: osuiko oikea osuus toteumista
väleihin? Jos 95 %:n väli sisältäisi vain puolet toteumista, malli olisi
liian itsevarma — ja liian itsevarma malli on vaarallisempi kuin epätarkka, koska
se saa päättäjän luottamaan väärään lukuun.
:::

## Mitä tämä tarkoittaa päättäjälle?

Kaupparekisterin ilmoitusvirta on **reaaliaikainen, ilmainen ja ennustettava**
talousindikaattori, joka päivittyy joka arkipäivä — kuukausia ennen kuin vastaava
virallinen tilasto ilmestyy. Se ei korvaa virallista tilastoa, mutta se kertoo
suunnan aikaisemmin.

Kolme käytännön huomiota. **Vertaa aina samaan kuukauteen**, älä edelliseen —
kausivaihtelu on niin voimakas, että kuukausimuutos on lähes merkityksetön luku.
**Älä käytä vajaata kuukautta**; se näyttää aina romahdukselta. Ja **vaadi
ennusteelta epävarmuusväli**: ennuste ilman väliä ei ole ennuste vaan mielipide.

Tämä on avoimen datan lupaus konkreettisimmillaan. Indikaattori on ollut koko ajan
olemassa. Se piti vain rakentaa.

---

*Tämä analyysi on osa avoimen datan sarjaani. Rakennan organisaatioille
reaaliaikaisia, epävarmuutensa tuntevia mittareita julkisesta ja omasta datasta —
vuokrattavana Head of Data -osaajana.
[kristianvepsalainen.com](https://www.kristianvepsalainen.com).*
