---
title: "Rekisteririskimittari"
subtitle: "Rakennetaan avoimesta datasta luottoriskimalli — ja testataan se rehellisesti tulevaisuudella"
date: 2026-08-18
categories: [avoin data, bayes, luottoriski, validointi, YTJ]
draft: true
execute:
  warning: false
  message: false
---

```{r setup}
#| include: false
library(tidyverse)
library(here)
library(ggdist)
select <- dplyr::select
filter <- dplyr::filter
source(here("R", "theme_kristian.R"))
source(here("R", "toimiala_sektori.R"))
source(here("R", "yhdista_apu.R"))
theme_set(theme_kristian())
```

Tämä sarja on kulkenut osa osalta läpi suomalaisen kaupparekisterin: perustiedot,
ilmoitusvirran, digitaaliset tilinpäätökset, yritysten elinkaaret, kuolintavat,
sääntelyn jäljen, muuttoliikkeen ja yritysjärjestelyt. Nyt on aika kysyä
kysymys, joka on ollut koko ajan taustalla:

**Voiko pelkästä avoimesta rekisteridatasta rakentaa luottoriskimittarin, joka
oikeasti toimii?**

Vastaus ei ole mielipide. Se on testattavissa — ja tämä osa on omistettu sille
testille. Rakennamme mittarin, ja sitten yritämme kaikin tavoin osoittaa, ettei
se toimi. Jos se selviää siitä, se on jotain arvoista.

Tämä on kohta, jossa data science eroaa datan esittelystä. Malli, jota ei ole
validoitu tulevaisuudella, on hypoteesi. Malli, joka on, on työkalu.

## Mistä datassa on kyse?

::: {.callout-note}
Aineistona PRH:n avoimet rekisteriaineistot (CC BY 4.0), rajattuna osakeyhtiöihin.
Malli ennustaa yrityksen **lakkaamista** (END-tyypin rekisterimerkintä) kahden
vuoden sisällä havaintohetkestä, käyttäen ainoastaan tietoa, joka oli saatavilla
**ennen** havaintohetkeä.

Rehellisyyden vuoksi: lakkaaminen ei ole sama asia kuin luottotappio. Suurin osa
lakkaamisista on hallittuja purkautumisia (ks. osa 5). Tämä mittari ennustaa
yrityksen katoamista, mikä on luottoriskin *osatekijä*, ei sen koko kuva.
:::

```{r lataa}
perustiedot <- qs2::qs_read(here("data", "ytj", "ytj_perustiedot.qs"))
pitka       <- qs2::qs_read(here("data", "ytj", "ilmoitukset_pitka.qs"))

stopifnot(
  all(c("business_id","company_form_code","registration_date","main_line_code",
        "location") %in% names(perustiedot)),
  all(c("business_id","nid","pvm","type_of_registration","koodi") %in% names(pitka)),
  all(c("HAL","TMI","KONALK","ESR") %in% unique(pitka$koodi))
)

oy <- perustiedot |>
  filter(company_form_code == "16") |>
  distinct(business_id, .keep_all = TRUE) |>
  transmute(
    business_id,
    synty    = as.Date(registration_date),
    sektori  = toimiala_sektori(main_line_code),
    kaupunki = if_else(toupper(location) %in%
                       c("HELSINKI","ESPOO","TAMPERE","VANTAA","OULU",
                         "TURKU","JYVÄSKYLÄ","KUOPIO","LAHTI"),
                       "Suuri kaupunki", "Muu Suomi")
  ) |>
  filter(!is.na(synty), !is.na(sektori))

lakkaamiset <- pitka |>
  filter(type_of_registration == "END") |>
  group_by(business_id) |>
  summarise(lakk_pvm = min(pvm), .groups = "drop")
```

## Asetelma: aitoa ennustamista, ei jälkiviisautta

Tämä on koko kirjoituksen tärkein kohta, ja se ansaitsee selityksen päättäjälle.

Riskimallin voi saada näyttämään loistavalta huijaamalla itseään. Yleisin tapa on
antaa mallin nähdä tapahtumia, jotka ovat *osa* ennustettavaa asiaa. Lakkaava
yritys tuottaa loppuvaiheessa runsaasti rekisterimerkintöjä — selvitystila,
selvitysmiehet, purkautuminen. Jos malli saa nähdä ne, se "ennustaa" lakkaamista
lakkaamisesta ja näyttää lähes erehtymättömältä. Se on kuin ennustaisi sadetta
siitä, että maa on jo märkä.

Vältämme tämän kahdella säännöllä:

**Kiinteä havaintohetki.** Kaikki yritykset — sekä myöhemmin lakanneet että
selvinneet — arvioidaan samana kalenteripäivänä. Piirteet lasketaan vain sitä
edeltävältä ikkunalta.

**Ajallinen validointi (out-of-time).** Malli opetetaan aiemmalla havaintohetkellä
ja testataan **myöhemmällä**, jota se ei ole koskaan nähnyt. Tämä on ankarampaa
kuin satunnainen jako, ja se vastaa sitä, miten mallia oikeasti käytettäisiin:
opetat menneellä, ennustat tulevaa.

```{r piirteet-funktio}
IKKUNA   <- 3   # vuotta taaksepäin: jalanjälki
HORISONTTI <- 2 # vuotta eteenpäin: ennustettava jakso

rakenna_kohortti <- function(hetki) {
  alku <- hetki - lubridate::days(round(IKKUNA * 365.25))

  jalanjalki <- pitka |>
    filter(pvm >= alku, pvm < hetki) |>          # VAIN ennen havaintohetkeä
    group_by(business_id) |>
    summarise(
      n_ilm       = n_distinct(nid),
      n_hallitus  = n_distinct(nid[koodi == "HAL"]),
      n_nimi      = n_distinct(nid[koodi %in% c("TMI","NIMP","NIMA")]),
      on_konalk   = any(koodi == "KONALK"),
      on_esr      = any(koodi == "ESR"),
      .groups = "drop"
    )

  oy |>
    left_join(lakkaamiset, by = "business_id") |>
    # elossa havaintohetkellä
    filter(synty < hetki, is.na(lakk_pvm) | lakk_pvm >= hetki) |>
    left_join(jalanjalki, by = "business_id") |>
    mutate(
      across(c(n_ilm, n_hallitus, n_nimi), \(x) coalesce(x, 0L)),
      across(c(on_konalk, on_esr), \(x) coalesce(x, FALSE)),
      ika = as.numeric(difftime(hetki, synty, units = "days")) / 365.25,
      lakkasi = !is.na(lakk_pvm) &
                lakk_pvm <= hetki + lubridate::days(round(HORISONTTI * 365.25)),
      sektori  = fct_lump_min(factor(sektori), min = 200, other_level = "Muut"),
      kaupunki = factor(kaupunki, levels = c("Muu Suomi","Suuri kaupunki"))
    ) |>
    filter(ika >= 0)
}

OPETUS_HETKI <- as.Date("2020-01-01")   # opetus: ennustaa 2020–2021
TESTI_HETKI  <- as.Date("2022-01-01")   # testi:  ennustaa 2022–2023 (mallille tuntematon)

opetus <- rakenna_kohortti(OPETUS_HETKI)
testi  <- rakenna_kohortti(TESTI_HETKI)

stopifnot(
  nrow(opetus) > 10000, nrow(testi) > 10000,
  n_distinct(opetus$lakkasi) == 2, n_distinct(testi$lakkasi) == 2,
  # VUOTOVAHTI: kukaan ei saa olla lakannut ennen omaa havaintohetkeään
  all(is.na(opetus$lakk_pvm) | opetus$lakk_pvm >= OPETUS_HETKI),
  all(is.na(testi$lakk_pvm)  | testi$lakk_pvm  >= TESTI_HETKI)
)

# Testijoukon tasot on pakotettava opetusjoukon mukaisiksi
testi <- testi |>
  mutate(sektori = factor(as.character(sektori), levels = levels(opetus$sektori))) |>
  filter(!is.na(sektori))
```

Opetuskohortissa on `r format(nrow(opetus), big.mark = " ")` yritystä
(lakkaamisosuus `r scales::percent(mean(opetus$lakkasi), accuracy = 0.1)`) ja
testikohortissa `r format(nrow(testi), big.mark = " ")`
(`r scales::percent(mean(testi$lakkasi), accuracy = 0.1)`).

## Malli

**Bayesilainen logistinen regressio.** Valinta on tietoinen: yksinkertaisempi malli
on tässä parempi kuin monimutkaisempi. Luottoriskissä mallin on oltava
**selitettävissä** — sekä valvojalle että asiakkaalle, jolle päätös perustellaan.
Musta laatikko, joka ennustaa marginaalisesti paremmin mutta jota ei voi selittää,
on useimmissa käyttötapauksissa arvoton. Bayesilaisuus tuo lisäksi sen, mitä
luottoriskissä eniten tarvitaan: **epävarmuuden numeerisena, ei sanallisena.**

```{r malli}
malli_path <- here("data", "ytj", "riskimittari.qs")

if (!file.exists(malli_path)) {
  set.seed(20260818)
  ops <- opetus |>
    mutate(y = as.integer(lakkasi))
  ops <- ops |> slice_sample(n = min(nrow(ops), 30000L))

  fit <- rstanarm::stan_glm(
    y ~ ika + n_ilm + n_hallitus + n_nimi + on_konalk + on_esr +
        sektori + kaupunki,
    data = ops, family = binomial(),
    prior = rstanarm::normal(0, 2.5),
    prior_intercept = rstanarm::normal(0, 5),
    chains = 4, iter = 2000, seed = 20260818, refresh = 0
  )
  qs2::qs_save(list(fit = fit, ops = ops), malli_path)
} else {
  .o <- qs2::qs_read(malli_path); fit <- .o$fit; ops <- .o$ops
}
```

## Testi: pärjääkö malli tulevaisuudessa?

Nyt malli pannaan töihin datalla, jota se ei ole nähnyt — kahden vuoden päässä
opetushetkestä. Käytän kahta mittaria, ja molemmat ovat välttämättömiä.

**Erottelukyky (AUC)** kertoo, kuinka hyvin malli asettaa lakkaavat yritykset
riskijärjestyksessä selviävien edelle. Arvo 0,5 tarkoittaa kolikonheittoa, 1,0
täydellistä erottelua.

**Kalibraatio** kertoo, ovatko todennäköisyydet *totta*: kun malli sanoo "10 %",
lakkaako todella noin 10 %? Tämä on se, mitä useimmat mallit eivät kerro — ja se
on luottopäätöksessä tärkeämpi kuin AUC. Väärin kalibroitu malli antaa oikean
järjestyksen mutta väärän hinnan.

```{r validointi}
p_testi <- colMeans(rstanarm::posterior_epred(fit, newdata = testi))

# AUC ilman lisäriippuvuuksia: Mann–Whitney U -yhteys
auc_laske <- function(p, y) {
  r <- rank(p)
  n1 <- sum(y == 1); n0 <- sum(y == 0)
  stopifnot(n1 > 0, n0 > 0)
  (sum(r[y == 1]) - n1 * (n1 + 1) / 2) / (n1 * n0)
}
auc <- auc_laske(p_testi, as.integer(testi$lakkasi))

# Bootstrap-epävarmuus AUC:lle
set.seed(1)
auc_boot <- replicate(200, {
  i <- sample(length(p_testi), replace = TRUE)
  y <- as.integer(testi$lakkasi)[i]
  if (length(unique(y)) < 2) return(NA_real_)
  auc_laske(p_testi[i], y)
})
auc_ci <- quantile(auc_boot, c(0.025, 0.975), na.rm = TRUE)

kalib <- tibble(p = p_testi, y = as.integer(testi$lakkasi)) |>
  mutate(korit = ntile(p, 10)) |>
  group_by(korit) |>
  summarise(ennustettu = mean(p), toteutunut = mean(y), n = n(), .groups = "drop") |>
  mutate(
    lo = qbeta(0.025, 1 + toteutunut * n, 1 + n - toteutunut * n),
    hi = qbeta(0.975, 1 + toteutunut * n, 1 + n - toteutunut * n)
  )

ggplot(kalib, aes(ennustettu, toteutunut)) +
  geom_abline(slope = 1, intercept = 0, linetype = "dashed",
              color = kvar_palette[["orange"]]) +
  geom_errorbar(aes(ymin = lo, ymax = hi), width = 0,
                color = kvar_palette[["blue"]]) +
  geom_point(color = kvar_palette[["red"]], size = 2.5) +
  scale_x_continuous(labels = scales::percent) +
  scale_y_continuous(labels = scales::percent) +
  labs(title = "Onko malli kalibroitu? Testi tuntemattomalla tulevaisuudella",
       subtitle = sprintf("Pisteiden pitäisi osua katkoviivalle. AUC = %.3f [%.3f, %.3f]",
                          auc, auc_ci[[1]], auc_ci[[2]]),
       x = "Mallin ennustama lakkaamistodennäköisyys",
       y = "Todella toteutunut osuus")
```

::: {.callout-important}
## Näin tulosta luetaan rehellisesti
Jos pisteet osuvat katkoviivalle, mallin lupaamat todennäköisyydet pitävät
paikkansa: kun se sanoo 10 %, lakkaa noin 10 %. Jos pisteet ovat viivan
yläpuolella, malli **aliarvioi** riskiä — vaarallisin virhe luotonannossa.

AUC:n luottamusväli on laskettu bootstrapilla, koska yksittäinen AUC-luku ilman
väliä on juuri se pistearvo, jota vastaan tämä koko sarja argumentoi.
:::

## Riskin jakauma: kenelle mittari antaa hälytyksen?

Lopuksi konkreettinen kysymys: miltä riskijakauma näyttää, ja mitä tapahtuu, jos
mittaria käyttäisi seulana?

```{r seula}
seula <- tibble(p = p_testi, y = as.integer(testi$lakkasi)) |>
  arrange(desc(p)) |>
  mutate(
    jarj = row_number(),
    osuus_yrityksista = jarj / n(),
    saatu_kiinni = cumsum(y) / sum(y)
  )

ggplot(seula, aes(osuus_yrityksista, saatu_kiinni)) +
  geom_abline(slope = 1, intercept = 0, linetype = "dashed",
              color = kvar_palette[["orange"]]) +
  geom_line(color = kvar_palette[["teal"]], linewidth = 1) +
  scale_x_continuous(labels = scales::percent) +
  scale_y_continuous(labels = scales::percent) +
  labs(title = "Jos tarkastaisit vain riskisimmät yritykset, kuinka monta löytäisit?",
       subtitle = "Katkoviiva = satunnainen valinta. Mitä korkeammalla käyrä, sitä hyödyllisempi mittari.",
       x = "Tarkastettujen yritysten osuus (riskijärjestyksessä)",
       y = "Löydetyt lakkaavat yritykset")
```

Tämä kuvaaja on se, jonka riskipäällikkö haluaa nähdä. Se ei kysy "mikä on AUC"
vaan "jos resurssini riittää tarkastamaan 10 % salkusta, kuinka suuren osan
ongelmatapauksista löydän?"

## Mitä tämä tarkoittaa päättäjälle?

Sarja päättyy sinne, mistä se alkoi: **avoin data ei ole leikkikalu.** Julkisesta
kaupparekisteristä — ilman maksullisia tietolähteitä, ilman sisäistä dataa,
ilman asiakastietoja — on rakennettavissa riskimittari, joka on validoitu
tulevaisuudella ja jonka epävarmuus on tiedossa.

Kolme asiaa, jotka erottavat käyttökelpoisen mallin näyttävästä:

Malli on testattu **ajallisesti**, ei satunnaisjaolla. Satunnaisjako olisi antanut
paremman tuloksen ja ollut merkityksetön.

Malli on **kalibroitu**, ei vain erotteleva. Luottopäätöksessä todennäköisyyden on
oltava totta, ei vain järjestyksen.

Malli on **selitettävissä**. Jokainen kerroin voidaan perustella asiakkaalle ja
valvojalle — mikä on useimmissa rahoitusalan käyttötapauksissa ehdoton vaatimus,
ei mukava lisä.

Ja lopuksi se, mistä koko sarja on kertonut: jokainen tämän mittarin tuottama luku
on jakauma, ei piste. Se on ainoa rehellinen tapa antaa numero, jonka varassa
tehdään päätöksiä toisten ihmisten rahasta.

---

*Tämä päättää YTJ-sarjan ensimmäisen kaaren. Rakennan organisaatioille
riskimalleja, jotka on validoitu rehellisesti ja jotka tuntevat oman
epävarmuutensa — vuokrattavana Head of Data -osaajana.
[kristianvepsalainen.com](https://www.kristianvepsalainen.com).*
