---
title: "Suomalainen yrityskenttä jakaumana, osa 1: YTJ-perustiedot"
subtitle: "Mitä kaupparekisterin perustietorajapinta paljastaa, kun lopetetaan pistelukujen tuijottaminen"
author: "Kristian Vepsäläinen"
date: "2026-06-23"
categories: [avoin data, YTJ, EDA, R]
draft: true
format:
  html:
    toc: true
    code-fold: true
    code-tools: true
execute:
  warning: false
  message: false
  freeze: auto
---

```{r setup}
#| include: false
library(here)
source(here("R","ytj", "theme_kristian.R"))
source(here("R","ytj", "ytj_api.R"))

suppressPackageStartupMessages({
  library(tidyverse)
  library(patchwork)
  library(qs2)        # nopea + pieni välimuisti (asenna: install.packages("qs2"))
})

data_dir <- here("data","ytj")
dir.create(data_dir, showWarnings = FALSE, recursive = TRUE)
```

> **Lukijalle.** Tämä on 20-osaisen sarjan ensimmäinen osa. Sarjassa
> rakennetaan Suomen yrityskentästä kokonaiskuva yhdistämällä kolme PRH:n
> avointa rajapintaa ja lopulta Tilastokeskuksen aineistoja. Tavoite ei ole
> luetella yritysten määriä vaan ymmärtää **jakaumia** — sillä yksittäinen
> keskiarvo tai kokonaisluku piilottaa juuri sen, mikä on päätöksenteon
> kannalta olennaista.

## Uutiskytkin: "Suomeen perustettiin X yritystä"

Talousuutisissa toistuu sama kaava: *"Viime vuonna perustettiin
ennätysmäärä yrityksiä"* tai *"konkurssit kasvoivat Y prosenttia."* Nämä ovat
pistelukuja. Ne kertovat tason, mutta eivät rakennetta. Kaksi maakuntaa voi
perustaa täsmälleen yhtä monta yritystä, vaikka toisessa syntyy
ohjelmistotaloja ja toisessa parturiliikkeitä — ja näiden kahden
elinkaari, työllistävyys ja riskiprofiili ovat täysin eri planeetoilta.

Aloitetaan sarja sieltä, mistä kaikki suomalainen yritystieto lähtee:
**Yritys- ja yhteisötietojärjestelmän (YTJ) perustietorajapinnasta.** Tässä
osassa teemme sille eksploratiivisen data-analyysin (EDA): mitä rajapinta
sisältää, mikä on datan laatu, ja millaisia jakaumia sieltä paljastuu.

## Mistä datassa on kyse?

PRH:n avoimen datan `companies`-rajapinta palauttaa kaupparekisteriin
merkittyjen yritysten perustiedot: nimen, yhtiömuodon, päätoimialan,
kotipaikan, rekisteröintipäivän ja rekisterimerkinnät. Yksityisiä
elinkeinonharjoittajia (toiminimiä) ei tästä rajapinnasta saa.

Rajapintaa on käytettävä reilusti: enimmäisnopeus on **300 kyselyä
minuutissa** kaikkien käyttäjien kesken. Siksi haku tehdään kerran
paikallisesti, throttlattuna, ja tulos tallennetaan `.rds`-tiedostoksi.
Julkaisuputki (GitHub Actions) ei koskaan kutsu rajapintaa — se renderöi
valmiista välimuistista.

```{r fetch-data}
#| cache: false
ytj_path <- here("data","ytj", "ytj_perustiedot.qs")

if (!file.exists(ytj_path)) {
  # Haetaan JA litistetään KOKO kaupparekisteri sivu kerrallaan. Sisäkkäistä
  # raakalistaa ei koskaan kerätä muistiin (se paisuu R:ssä ~120-kertaiseksi
  # ja kaataisi koneen swappiin), vaan jokainen sivu siivotaan heti kompaktiksi
  # taulukoksi. Checkpoint per yhtiömuoto -> keskeytys jatkuu siitä mihin jäi.
  cp_dir <- here("data","ytj", "ytj_checkpoints")
  dir.create(cp_dir, showWarnings = FALSE, recursive = TRUE)

  yritykset <- fetch_ytj_all_tidy(checkpoint_dir = cp_dir)
  qs_save(yritykset, ytj_path)
}

yritykset <- qs_read(ytj_path)
```

> **Muistihuomio.** Litistys tehdään jo haun aikana, sivu kerrallaan, joten
> R ei koskaan pidä koko ~24 GB:n sisäkkäistä raakalistaa muistissa
> samanaikaisesti — huippumuisti on yksi sivu (100 yritystä) plus kasvava
> kompakti taulukko. Tämä on koko erotus muutaman sadan megan ja koneen
> jumiutumisen välillä.

> **Repo- ja CI-huomio.** Raaka JSON on kokonaisuudessaan ~3 GB — *sitä ei
> committoida Gitiin.* Vain siivottu `ytj_perustiedot.qs` (~600 000 riviä,
> kymmeniä megatavuja) menee versionhallintaan. Lisää `data/ytj_checkpoints/`
> ja raakatiedostot `.gitignore`-listaan. Koska `here()` ankkuroi projektin
> juuren `.Rproj`- tai `.here`-tiedostoon, varmista että GitHub Actions
> -ajossa työhakemisto on repon juuri (tarvittaessa `here::i_am()` postauksen
> alussa).

```{r integrity-checks}
# Eheystarkastukset karsivat hiljaiset pilkkuvirheet ennen analyysiä.
stopifnot(
  nrow(yritykset) > 100000,
  all(c("business_id", "company_form", "main_line_code",
        "registration_date", "location") %in% names(yritykset)),
  # Y-tunnuksen muoto: 7 numeroa, väliviiva, tarkistusnumero
  mean(str_detect(yritykset$business_id, "^\\d{7}-\\d$"), na.rm = TRUE) > 0.95
)

yritykset <- yritykset |>
  mutate(
    registration_date = as.Date(registration_date),
    reg_year   = lubridate::year(registration_date),
    reg_decade = (reg_year %/% 10) * 10,
    # Ikä vuosina: koko sarjan keskeisin johdettu muuttuja
    ika_v = as.numeric(difftime(Sys.Date(), registration_date, units = "days")) / 365.25,
    location = case_when(location =="HELSINGFORS"~'HELSINKI',
                         location == "ESBO" ~ 'ESPOO',
                         location == "VANDA" ~ 'VANTAA',
                         location == "ADRESS OKÄND" ~ 'OSOITE TUNTEMATON',
                         T~location)
  )

# Järkevyystarkastukset
stopifnot(
  max(yritykset$reg_year, na.rm = TRUE) <= lubridate::year(Sys.Date()),
  all(yritykset$ika_v >= 0 | is.na(yritykset$ika_v))
)

glimpse(yritykset)
```

```{r effect-size-helpers}
# Epäparametrisen Kruskal-Wallis-testin efektikoko: epsilon^2 = H / (n - 1),
# joka on välillä [0, 1] ja kertoo, kuinka suuren osan ryhmittely selittää
# arvojen JÄRJESTYKSEN vaihtelusta. Koko populaatiossa TÄMÄ on pääluku,
# ei p-arvo. Tulkintarajat Cohenia mukaillen.
kw_eps2 <- function(kw, n) as.numeric(kw$statistic) / (n - 1)
tulkitse_eps2 <- function(e) dplyr::case_when(
  e < 0.01 ~ "mitätön", e < 0.06 ~ "pieni",
  e < 0.14 ~ "kohtalainen", TRUE ~ "suuri"
)
# Kvartiilit ryhmittäin (mediaani + IQR) kuvaajia varten — kevyempi kuin
# boxplot 800 000 rivillä, ja päättäjälle luettavampi.
kvartiilit <- function(df, ryhma) {
  df |>
    filter(!is.na(ika_v), !is.na({{ ryhma }})) |>
    group_by({{ ryhma }}) |>
    summarise(
      n      = n(),
      ka     = mean(ika_v),
      med    = median(ika_v),
      q25    = quantile(ika_v, 0.25),
      q75    = quantile(ika_v, 0.75),
      .groups = "drop"
    )
}
```

## Mitä jakaumista paljastuu?

### 1. Yhtiömuotojen jakauma ei ole tasainen — eikä sen kuulukaan olla

```{r company-forms}
muodot <- yritykset |>
  count(company_form, sort = TRUE) |>
  filter(!is.na(company_form)) |>
  slice_head(n = 8) |>
  mutate(osuus = n / sum(n))

ggplot(muodot, aes(x = reorder(company_form, n), y = n)) +
  geom_col(fill = kvar_palette[["teal"]]) +
  geom_text(aes(label = scales::percent(osuus, accuracy = 0.1)),
            hjust = -0.1, color = "#8b949e", size = 3.5) +
  coord_flip() +
  scale_y_continuous(expand = expansion(mult = c(0, 0.15))) +
  labs(
    title = "Osakeyhtiö hallitsee — mutta hännät kertovat tarinan",
    subtitle = "Yhtiömuotojen jakauma koko kaupparekisterissä",
    x = NULL, y = "Yritysten lukumäärä",
    caption = "Lähde: PRH avoin data (YTJ), CC BY 4.0"
  )
```

Osakeyhtiö dominoi, kuten odottaa saattaa. Mutta päättäjän kannalta
kiinnostavaa on **häntä** — ja vielä enemmän se, että nämä yhtiömuodot
elävät hyvin eri-ikäisinä. Siihen pureudumme kohta.

### 2. Yrityskannan ikä on vino jakauma, ei keskiarvo

```{r age-distribution}
p_hist <- ggplot(filter(yritykset, !is.na(ika_v)), aes(x = ika_v)) +
  geom_histogram(binwidth = 2, fill = kvar_palette[["blue"]], color = kvar_palette[["dark"]]) +
  geom_vline(aes(xintercept = median(ika_v, na.rm = TRUE)), color = kvar_palette[["red"]],
             linetype = "dashed", linewidth = 1) +
  geom_vline(aes(xintercept = mean(ika_v, na.rm = TRUE)), color = kvar_palette[["orange"]],
             linetype = "dotted", linewidth = 1) +
  labs(
    title = "Yrityskannan ikä on oikealle vino",
    subtitle = "Punainen katkoviiva = mediaani, oranssi pisteviiva = keskiarvo",
    x = "Yrityksen ikä (vuotta)", y = "Lukumäärä"
  )
p_hist
```

Tässä on koko sarjan ydinajatus yhdessä kuvassa. Jos joku sanoo
*"suomalaisen yrityksen keski-ikä on `r round(mean(ika$ika_v))` vuotta"*, hän puhuu oranssista
viivasta. Jakauma on kuitenkin **oikealle vino**: valtaosa yrityksistä on
nuoria, ja pieni joukko hyvin vanhoja venyttää keskiarvoa. Mediaani
(punainen) kuvaa todellisuutta paremmin. Maailma on jakauma — ei piste.

Koska jakauma on näin vino, kaikissa seuraavissa ryhmävertailuissa
raportoimme **sekä keskiarvon että mediaanin** — ja testaamme erot
menetelmällä, joka ei oleta normaalijakaumaa.

> **Metodihuomio: miksi efektikoko, ei p-arvo?** Tämä aineisto on koko
> kaupparekisteri — emme tee otoksesta päätelmää suurempaan joukkoon, vaan
> meillä *on* koko joukko. Klassinen p-arvo kysyy "voisiko ero johtua
> otantasattumasta?", mutta otantaa ei ole. Kun n on satojatuhansia,
> p-arvo painuu nollaan lähes millä tahansa erolla, eikä se siksi kerro
> mitään päätöksenteon kannalta. Siksi jokaisen testin **pääluku on
> efektikoko** (kuinka suuri ero on), ei merkitsevyys (onko ero olemassa).
> Tämä on "maailma on jakauma" -ajattelun terävin käytännön sovellus.

### 3. Ikä yhtiömuodoittain: eivät elä yhtä kauan

```{r age-by-form}
top_muodot <- yritykset |> count(company_form, sort = TRUE) |>
  filter(!is.na(company_form)) |> slice_head(n = 6) |> pull(company_form)

ika_muoto <- kvartiilit(filter(yritykset, company_form %in% top_muodot), company_form)

ggplot(ika_muoto, aes(x = reorder(company_form, med))) +
  geom_linerange(aes(ymin = q25, ymax = q75), color = kvar_palette[["blue"]], linewidth = 6, alpha = 0.5) +
  geom_point(aes(y = med), color = kvar_palette[["red"]], size = 3) +
  geom_point(aes(y = ka), color = kvar_palette[["orange"]], shape = 18, size = 3) +
  coord_flip() +
  labs(
    title = "Eri yhtiömuodot elävät eri-ikäisinä",
    subtitle = "Palkki = keskimmäinen 50 % (IQR),\n punainen = mediaani, oranssi vinoneliö = keskiarvo",
    x = NULL, y = "Ikä (vuotta)",
    caption = "Lähde: PRH avoin data (YTJ), CC BY 4.0"
  )
```

```{r age-by-form-test}
d_muoto <- yritykset |> filter(company_form %in% top_muodot, !is.na(ika_v))
kw_muoto <- kruskal.test(ika_v ~ company_form, data = d_muoto)
e_muoto  <- kw_eps2(kw_muoto, nrow(d_muoto))

ika_muoto |>
  arrange(desc(med)) |>
  transmute(Yhtiömuoto = company_form, n,
            `Keskiarvo (v)` = round(ka, 1), `Mediaani (v)` = round(med, 1),
            `IQR (v)` = paste0(round(q25, 1), "–", round(q75, 1))) |>
  knitr::kable()
```

> **Päättäjälle: miksi Kruskal–Wallis eikä ANOVA?** Ikä on rajusti
> vino, joten keskiarvoja vertaileva varianssianalyysi (ANOVA) antaisi
> harhaisen kuvan. Kruskal–Wallis vertailee jakaumien **järjestyslukuja**
> eikä oleta normaalisuutta — se kysyy yksinkertaisesti, ovatko toiset
> ryhmät systemaattisesti vanhempia kuin toiset. Tulos:
> `r sprintf("epsilon\u00B2 = %.3f (%s ero)", e_muoto, tulkitse_eps2(e_muoto))`.
> P-arvo on käytännössä nolla, mutta se on koko populaatiossa
> merkityksetöntä; **efektikoko** kertoo, kannattaako ero huomioida.

### 4. Ikä alueittain: missä yrityskanta on vanhinta?

```{r age-by-region}
isot_kunnat <- yritykset |> count(location, sort = TRUE) |>
  filter(!is.na(location)) |> slice_head(n = 18) |> pull(location)

ika_kunta <- kvartiilit(filter(yritykset, location %in% isot_kunnat), location)

ggplot(ika_kunta, aes(x = reorder(location, med), y = med)) +
  geom_segment(aes(xend = location, y = 0, yend = med),
                linewidth = 0.6) +
  geom_point(color = kvar_palette[["teal"]], size = 3) +
  coord_flip() +
  labs(
    title = "Yrityskannan mediaani-ikä vaihtelee kunnittain",
    subtitle = "18 suurinta kuntaa kotipaikan mukaan",
    x = NULL, y = "Mediaani-ikä (vuotta)",
    caption = "Lähde: PRH avoin data (YTJ), CC BY 4.0"
  )
```

```{r age-by-region-test}
d_kunta <- yritykset |> filter(location %in% isot_kunnat, !is.na(ika_v))
kw_kunta <- kruskal.test(ika_v ~ location, data = d_kunta)
e_kunta  <- kw_eps2(kw_kunta, nrow(d_kunta))

tibble(
  testi    = "Kruskal–Wallis: ikä × kunta (18 suurinta)",
  n        = nrow(d_kunta),
  p_arvo   = format.pval(kw_kunta$p.value, digits = 3),
  epsilon2 = round(e_kunta, 4),
  tulkinta = tulkitse_eps2(e_kunta)
) |> knitr::kable()
```

Alue-erot ovat olemassa mutta efektikooltaan tyypillisesti pieniä: kunta
selittää vain murto-osan ikävaihtelusta. Tämä on tärkeä, päättäjille usein
yllättävä tulos — *yrityksen ikää ei juuri ennusta se, missä se sijaitsee.*
Mikä sitten ennustaa? Toimiala.

### 5. Ikä toimialoittain: mitkä alat "ikääntyvät"?

```{r age-by-industry}
top_toimialat <- yritykset |> count(main_line, sort = TRUE) |>
  filter(!is.na(main_line)) |> slice_head(n = 15) |> pull(main_line)

ika_ala <- kvartiilit(filter(yritykset, main_line %in% top_toimialat), main_line) |>
  mutate(main_line_lyh = str_trunc(main_line, 38))

ggplot(ika_ala, aes(x = reorder(main_line_lyh, med))) +
  geom_linerange(aes(ymin = q25, ymax = q75), color = kvar_palette[["blue"]], linewidth = 5, alpha = 0.5) +
  geom_point(aes(y = med), color = kvar_palette[["red"]], size = 2.5) +
  coord_flip() +
  labs(
    title = "Toimiala ennustaa ikää selvemmin kuin sijainti",
    subtitle = "15 yleisintä toimialaa; \n palkki = IQR, punainen = mediaani",
    x = NULL, y = "Ikä (vuotta)",
    caption = "Lähde: PRH avoin data (YTJ), CC BY 4.0"
  )
```

```{r age-by-industry-test}
d_ala <- yritykset |> filter(main_line %in% top_toimialat, !is.na(ika_v))
kw_ala <- kruskal.test(ika_v ~ main_line, data = d_ala)
e_ala  <- kw_eps2(kw_ala, nrow(d_ala))

ika_ala |>
  arrange(desc(med)) |>
  transmute(Toimiala = str_trunc(main_line, 45), n,
            `Mediaani-ikä (v)` = round(med, 1)) |>
  slice(c(1:3, (n()-2):n())) |>   # 3 vanhinta ja 3 nuorinta
  knitr::kable()
```

> **Päättäjälle.** Vertaa efektikokoja: toimiala
> (`r sprintf("\u03B5\u00B2 = %.3f", e_ala)`) selittää ikävaihtelusta
> selvästi enemmän kuin kunta (`r sprintf("\u03B5\u00B2 = %.3f", e_kunta)`).
> Käytännön viesti: jos haluat arvioida yrityskannan kypsyyttä, kysy
> *mitä alaa* — älä *missä päin Suomea*. Vanhimmat alat ovat tyypillisesti
> pääomavaltaisia ja vakaita; nuorimmat ovat matalan aloituskynnyksen
> palvelualoja, joilla vaihtuvuus on suurta. Tämä vaihtuvuus on osan 5
> konkurssiennustemallin ydintä.

### 6. Dominoivatko tietyt yhtiömuodot tiettyjä toimialoja?

Tässä on osan yllättävin yhdistelmä. Sen sijaan että katsoisimme
yhtiömuotoja ja toimialoja erikseen, kysymme: **mitkä yhtiömuodon ja
toimialan parit esiintyvät paljon useammin (tai harvemmin) kuin sattuma
antaisi olettaa?** Työkalu on khiin neliö, mutta kiinnostava ei ole sen
p-arvo vaan **standardoidut jäännökset**: kuinka monta keskihajontaa kunkin
ruudun havaittu määrä poikkeaa odotetusta.

```{r form-industry-heatmap}
muodot6 <- yritykset |> count(company_form, sort = TRUE) |>
  filter(!is.na(company_form)) |> slice_head(n = 6) |> pull(company_form)
alat10  <- yritykset |> count(main_line, sort = TRUE) |>
  filter(!is.na(main_line)) |> slice_head(n = 10) |> pull(main_line)

risti <- yritykset |>
  filter(company_form %in% muodot6, main_line %in% alat10) |>
  count(company_form, main_line) |>
  pivot_wider(names_from = company_form, values_from = n, values_fill = 0) |>
  column_to_rownames("main_line") |>
  as.matrix()

khii   <- chisq.test(risti)
stopifnot(mean(khii$expected < 5) < 0.20)   # khiin neliön luotettavuusehto
cramer <- sqrt(as.numeric(khii$statistic) / (sum(risti) * (min(dim(risti)) - 1)))

# Standardoidut jäännökset pitkään muotoon
jaannos <- as.data.frame(as.table(khii$stdres)) |>
  setNames(c("toimiala", "muoto", "stdres")) |>
  mutate(toimiala = str_trunc(as.character(toimiala), 34))

ggplot(jaannos, aes(muoto, toimiala, fill = stdres)) +
  geom_tile(color = kvar_palette[["dark"]]) +
  geom_text(aes(label = round(stdres, 0)), size = 3, color = "#0d1117") +
  scale_fill_gradient2(low = kvar_palette[["blue"]], mid = "#e8e8e8",
                       high = kvar_palette[["red"]], midpoint = 0, name = "Std.\njäännös") +
  labs(
    title = "Mitkä yhtiömuodot dominoivat mitä toimialoja?",
    subtitle = sprintf("Punainen = yliedustus,\n sininen = aliedustus (Cramérin V = %.2f)", cramer),
    x = "Yhtiömuoto", y = NULL,
    caption = "Standardoitu jäännös > +2 = vahva yliedustus. \n Lähde: PRH avoin data, CC BY 4.0"
  ) +
  theme(axis.text.x = element_text(angle = 30, hjust = 1))
```

> **Päättäjälle: miten tämä luetaan?** Punainen ruutu tarkoittaa, että
> kyseinen yhtiömuoto on tällä toimialalla *paljon yleisempi* kuin jos
> muoto ja ala olisivat riippumattomia; sininen tarkoittaa päinvastaista.
> Arvo on keskihajontoja: yli +2 on vahva signaali. Esimerkiksi
> asunto-osakeyhtiöt kasautuvat kiinteistöalalle ja kommandiittiyhtiöt
> tiettyihin perinteisiin palveluihin — kun taas osakeyhtiö on
> "yleismuoto", joka ei juuri poikkea odotetusta. Tämä kartta on
> liiketoiminnallisesti arvokas: se kertoo, missä yhtiömuoto itsessään on
> toimialan signaali.

## Bayesilainen näkökulma: epävarmuus palaa, kun viipale ohenee

Voisi luulla, että koko populaation kanssa epävarmuutta ei ole — kaikki
yritykset ovat mukana. Mutta heti kun **viipaloimme aineiston ohueksi**
(pieni kunta, harvinainen yhtiömuoto), havaintoja on taas vähän ja
epävarmuus palaa. Tämä on tärkeää: useimmat liiketoimintakysymykset
koskevat juuri ohuita viipaleita, ei koko maata.

Otetaan pieni kunta ja kysytään: **mikä osuus sen yrityksistä on
osakeyhtiöitä?** Lasketaan osuudelle posteriori Beta-Binomi-mallilla
(heikko priori Beta(1,1)).

```{r bayes-proportion}
# Valitaan tarkoituksella pieni kunta, jossa otos on rajallinen
pienet <- yritykset |>
  filter(!is.na(location), !is.na(company_form_code)) |>
  count(location) |>
  filter(n >= 20, n <= 80) |>
  slice_sample(n = 1)
kunta_valinta <- pienet$location

d <- yritykset |> filter(location == kunta_valinta, !is.na(company_form_code))
k <- sum(d$company_form_code == "OY")   # onnistumiset
n <- nrow(d)                            # kokeet
stopifnot(n > 0, k <= n)

post <- tibble(p = seq(0, 1, length.out = 1000)) |>
  mutate(tiheys = dbeta(p, 1 + k, 1 + n - k))
ci <- qbeta(c(0.025, 0.975), 1 + k, 1 + n - k)

ggplot(post, aes(p, tiheys)) +
  geom_area(data = filter(post, p >= ci[1], p <= ci[2]),
            fill = kvar_palette[["teal"]], alpha = 0.4) +
  geom_line(color = kvar_palette[["teal"]], linewidth = 1) +
  geom_vline(xintercept = k / n, color = kvar_palette[["red"]], linetype = "dashed") +
  labs(
    title = paste0("Osakeyhtiöiden osuus: ", kunta_valinta, " (n = ", n, ")"),
    subtitle = sprintf("Posteriori, 95 %% uskottavuusväli [%.1f %%, %.1f %%]",
                       100 * ci[1], 100 * ci[2]),
    x = "Osakeyhtiöiden osuus", y = "Posterioritiheys"
  )
```

Punainen viiva on pisteluku (`k/n`). Vihreä jakauma kertoo, kuinka paljon
todellinen osuus voi siitä poiketa pienen viipaleen vuoksi. Sama kuva
Helsingille olisi käytännössä pystysuora viiva. Opetus: koko populaatio ei
poista epävarmuutta — se vain siirtää sen sinne, missä dataa on vähän, ja
juuri siellä bayesilainen ote on arvokkain.

## Yhteenveto ja seuraava osa

Palataan uutiskytkimeen. *"Suomeen perustettiin X yritystä"* on pisteluku,
joka kätkee useita jakaumia. Pelkkä perustietorajapinta paljastaa, että:

- yrityskannan ikä on rajusti oikealle vino — mediaani, ei keskiarvo, kuvaa
  "tyypillistä" yritystä;
- yhtiömuodot elävät eri-ikäisinä, ja erot ovat efektikooltaan merkittäviä;
- **sijainti ennustaa ikää heikosti, mutta toimiala selvästi** — päättäjälle
  vastoin intuitiota tärkeä havainto;
- tietyt yhtiömuodot dominoivat tiettyjä toimialoja niin voimakkaasti, että
  yhtiömuoto on itsessään toimialan signaali.

Ja metodologisesti: koko populaation kanssa "tilastollisesti merkitsevä" on
tyhjä lause. Efektikoko on ainoa rehellinen pääluku — ja ohuissa
viipaleissa bayesilainen epävarmuus palaa kuvaan.

**Osassa 2** sukellamme rekisteröityjen ilmoitusten rajapintaan: ei siihen
*mitä* yritykset ovat, vaan *mitä ne tekevät* — nimenvaihdokset,
osoitemuutokset, tilintarkastajan poistot. Sieltä alkaa paljastua
käyttäytymisen sormenjälki, jolla osassa 5 ennustamme yrityksen kohtaloa.

---

*Tarvitsetko organisaatiollesi kykyä lukea avointa dataa jakaumina —
ei pistelukuina? Autan pk-yrityksiä ja julkishallintoa rakentamaan
päätöksiä tukevaa analytiikkaa, ja otan vastaan vuokrattavan Head of Data
-toimeksiantoja. [kristianvepsalainen.com](https://www.kristianvepsalainen.com)*
