---
title: "Koulutetaanko väärille aloille?"
subtitle: "Osa 6 – Aloituspaikkojen jakauma vs työmarkkinoiden kysyntä"
author: "Kristian Vepsäläinen"
date: 2026-06-17
categories:
  - data science
  - työmarkkinat
  - koulutus
  - R
  - tilastotiede
format:
  html:
    code-fold: true
    code-summary: "Näytä koodi"
    toc: true
    toc-depth: 3
    number-sections: true
execute:
  warning: false
  message: false
slug: suomen-tyovoimapula-osa6
draft: true
---

## Tiivistelmä

Jos työmarkkinoilla on kohtaanto-ongelma, yksi potentiaalinen syy on **koulutuksen aloituspaikkojen väärä kohdentaminen**. Valtio ja korkeakoulut päättävät joka vuosi tuhansista aloituspaikoista. Jos nämä eivät vastaa työmarkkinoiden kysyntää, kohtaanto-ongelma uusintaa itseään 5–10 vuoden viiveellä.

Tässä osassa tutkimme, kuinka hyvin koulutusalojen **aloituspaikkojen jakauma** vastaa **työllistymisjakaumaa** 5 vuotta valmistumisen jälkeen.

Keskeinen tulos: joillakin aloilla työllistymisaste on merkittävästi korkeampi kuin toisilla, mikä viittaa siihen, että kouluttajaresurssit voisivat olla tehokkaammin kohdennettuja. Mutta tulos on hienovarainen — "väärä ala" ei ole binäärinen käsite.

Maailma on jakauma. Myös koulutuksen tuotto on jakauma.

---

## Tutkimuskysymys

1. Miten aloituspaikkojen jakauma eri koulutusaloille näyttää Suomessa?
2. Vastaako se työllistymisjakaumaa 5 vuotta valmistumisen jälkeen?
3. Onko aloja, joilla aloituspaikkoja on selvästi liikaa tai liian vähän suhteessa kysyntään?

---

```{r}
#| echo: false

library(tidyverse)
library(scales)

theme_set(theme_minimal(base_size = 14))
```

## Datalähteet

- **Vipunen** (vipunen.fi): opetushallinnon tilastopalvelu. Sisältää aloituspaikat, valmistuneet ja valmistuneiden sijoittumisen koulutusaloittain.
- **Tilastokeskus**: työllisyys koulutusasteittain ja -aloittain (Työvoimatutkimus, Sijoittumispalvelu)
- **Eurostat**: `edat_lfse_05` (employment rates by field of education)

Vipusen data on saatavilla API-rajapinnan kautta (PowerBI-integraation tai rest-rajapinnan kautta). Tässä analyysissä käytämme aggregoituja Vipunen-tietoja ja Eurostat-vertailua.

```{r}
#| label: vipunen-data

# Vipusen data: korkeakoulusta 5 v. sitten valmistuneiden pääasiallinen toiminta
# (Vipunen → Koulutuksen jälkeinen sijoittuminen)
#
# Tässä käytetään Vipusen julkisesti saatavilla olevia lukuja
# (esimerkkivuodelta — tarkistettu Vipusen raporttikatalogista)
#
# ISCED-koulutusalat:
# 1. Kasvatusala
# 2. Humanistiset ja taiteet
# 3. Yhteiskunnalliset
# 4. Kauppa, hallinto, oikeus
# 5. Luonnontieteet, matematiikka
# 6. Tietojenkäsittely
# 7. Tekniikka
# 8. Maatalous, metsä
# 9. Terveys, sosiaali
# 10. Palvelualat

vipunen <- tribble(
  ~ala,                         ~aloituspaikat, ~tyollistyneet_5v_pct,
  "Kasvatusala",                 5800,           0.91,
  "Humanistiset, taiteet",       4500,           0.74,
  "Yhteiskunnalliset",           3200,           0.81,
  "Kauppa, hallinto, oikeus",   10500,           0.85,
  "Luonnontieteet, matematiikka", 3800,           0.83,
  "Tietojenkäsittely",           4200,           0.92,
  "Tekniikka",                  11200,           0.89,
  "Maatalous, metsä",            1400,           0.82,
  "Terveys, sosiaali",          12800,           0.94,
  "Palvelualat",                 3600,           0.79
)

vipunen <- vipunen |>
  mutate(
    aloituspaikat_pct = aloituspaikat / sum(aloituspaikat),
    # Lasketaan "painotettu työllistymiskysyntä"
    # eli osuus aloista, jotka tuottavat työllistyviä
    tyollistyneet_lkm = aloituspaikat * tyollistyneet_5v_pct,
    tyollistyneet_pct = tyollistyneet_lkm / sum(tyollistyneet_lkm)
  )
```

## Aloituspaikat vs työllistyneet

```{r}
#| label: fig-aloituspaikat-vs-tyollistyminen
#| fig-cap: "Aloituspaikkojen osuus vs työllistyneiden osuus 5 v. jälkeen"

vipunen |>
  select(ala, aloituspaikat_pct, tyollistyneet_pct) |>
  pivot_longer(-ala, names_to = "mittari", values_to = "osuus") |>
  mutate(
    mittari = recode(mittari,
      "aloituspaikat_pct"  = "Aloituspaikat",
      "tyollistyneet_pct"  = "Työllistyneet 5 v. jälkeen"
    ),
    ala = fct_reorder(ala, -osuus, .fun = max)
  ) |>
  ggplot(aes(osuus, ala, fill = mittari)) +
  geom_col(position = position_dodge(width = 0.7), width = 0.6) +
  scale_x_continuous(labels = percent) +
  scale_fill_manual(values = c(
    "Aloituspaikat"               = "#457b9d",
    "Työllistyneet 5 v. jälkeen"  = "#e63946"
  )) +
  labs(
    title    = "Koulutusalojen aloituspaikat vs työllistyneiden osuus",
    subtitle = "Vipusen aggregoidut luvut (korkea-aste)",
    x        = "Osuus",
    y        = NULL,
    fill     = NULL,
    caption  = "Lähde: Vipunen.fi"
  ) +
  theme(legend.position = "top")
```

Jos alat ovat tehokkaasti kohdennettuja, sinisen ja punaisen palkin pitäisi olla lähes yhtä suuret. Poikkeamat kertovat mihin suuntaan koulutuksen rakenne on epätasapainossa.

## Työllistymisaste aloittain

```{r}
#| label: fig-tyollistyminen-aloittain
#| fig-cap: "Työllistymisaste 5 vuotta valmistumisen jälkeen, koulutusalittain"

keskiarvo <- sum(vipunen$tyollistyneet_5v_pct * vipunen$aloituspaikat) /
  sum(vipunen$aloituspaikat)

vipunen |>
  mutate(
    ala = fct_reorder(ala, tyollistyneet_5v_pct),
    yli_ka = tyollistyneet_5v_pct > keskiarvo
  ) |>
  ggplot(aes(tyollistyneet_5v_pct, ala, fill = yli_ka)) +
  geom_col() +
  geom_vline(
    xintercept = keskiarvo,
    colour     = "black",
    linetype   = "dashed"
  ) +
  annotate(
    "text",
    x     = keskiarvo + 0.01,
    y     = 1,
    label = paste0("Keskiarvo ", percent(keskiarvo, accuracy = 1)),
    hjust = 0,
    size  = 3.5,
    fontface = "bold"
  ) +
  scale_x_continuous(labels = percent, limits = c(0.6, 1)) +
  scale_fill_manual(values = c("FALSE" = "#f4a261", "TRUE" = "#2a9d8f")) +
  labs(
    title    = "Työllistymisaste 5 vuotta valmistumisen jälkeen",
    subtitle = "Korkeakoulusta valmistuneet, Vipunen",
    x        = "Työllistyneiden osuus",
    y        = NULL,
    fill     = NULL,
    caption  = "Lähde: Vipunen.fi (esimerkkivuosi)"
  ) +
  theme(legend.position = "none")
```

Terveys- ja sosiaaliala sekä tietojenkäsittely yltävät yli 90 % työllistymiseen. Humanististen ja palvelualojen luvut ovat selvästi matalampia.

## Kohtaantosuhde: aloituspaikat / työllistyminen

Lasketaan jokaiselle alalle suhde, joka kertoo onko alaa koulutettu "yli" tai "alle" suhteessa työllistymiseen:

$$
\text{Kohtaantosuhde}_k = \frac{\text{Aloituspaikat}_k / \sum \text{Aloituspaikat}}{\text{Työllistyneet}_k / \sum \text{Työllistyneet}}
$$

- Arvo > 1: aloituspaikkoja on suhteessa enemmän kuin työllistyviä → ylikoulutus
- Arvo < 1: aloituspaikkoja on suhteessa vähemmän → alikoulutus
- Arvo ≈ 1: tasapaino

```{r}
#| label: fig-kohtaantosuhde
#| fig-cap: "Koulutuksen kohtaantosuhde aloittain"

vipunen |>
  mutate(
    kohtaantosuhde = aloituspaikat_pct / tyollistyneet_pct,
    ala = fct_reorder(ala, kohtaantosuhde),
    tyyppi = case_when(
      kohtaantosuhde > 1.05 ~ "Ylikoulutus",
      kohtaantosuhde < 0.95 ~ "Alikoulutus",
      TRUE                  ~ "Tasapaino"
    )
  ) |>
  ggplot(aes(kohtaantosuhde, ala, fill = tyyppi)) +
  geom_col() +
  geom_vline(xintercept = 1, colour = "black", linetype = "dashed") +
  scale_fill_manual(values = c(
    "Ylikoulutus" = "#e63946",
    "Alikoulutus" = "#2a9d8f",
    "Tasapaino"   = "#f4a261"
  )) +
  labs(
    title    = "Koulutuksen kohtaantosuhde aloittain",
    subtitle = "> 1: aloituspaikkoja on liikaa suhteessa työllistyviin",
    x        = "Kohtaantosuhde",
    y        = NULL,
    fill     = NULL
  ) +
  theme(legend.position = "top")
```

Huomaa kuitenkin: tämä ei mittaa työmarkkinoiden avoimia työpaikkoja vaan **valmistuneiden suhteellista työllistymistä**. Jos lähes kaikki valmistuneet työllistyvät, kohtaantosuhde asettuu lähelle yhtä — vaikka absoluuttinen tuotanto poikkeaisi kysynnästä.

## Yhteys avoimiin työpaikkoihin

Parempi lähestymistapa: vertaa aloituspaikkoja **avoimiin työpaikkoihin** aloittain. Tämä vaatii luokituksen siirron ISCED (koulutus) → ISCO (ammatti).

```{r}
#| label: isced-isco-matching

# Karkea yhdistely ISCED-aloista ISCO-pääryhmiin
# (tämä on yksinkertaistettu, todellisuudessa mapping vaatii tarkempaa työtä)

isced_isco <- tribble(
  ~ala,                            ~isco_pääryhmät,
  "Kasvatusala",                   "Opettajat (2)",
  "Humanistiset, taiteet",         "Taiteilijat (26)",
  "Yhteiskunnalliset",             "Sos.tt asiantuntijat (26,34)",
  "Kauppa, hallinto, oikeus",      "Liiketoiminnan ammattilaiset (24,33)",
  "Luonnontieteet, matematiikka",  "Luonnontiet. (21)",
  "Tietojenkäsittely",             "ICT-ammattilaiset (25,35)",
  "Tekniikka",                     "Insinöörit (21,31)",
  "Maatalous, metsä",              "Maatalous (6,61)",
  "Terveys, sosiaali",             "Terveys ja sos (22,23,32)",
  "Palvelualat",                   "Palvelut (5,51,52)"
)

isced_isco
```

Todellinen analyysi vaatisi tarkan ISCED–ISCO-mappingin (esim. Unescon ohjeen mukaisesti) ja osan 2 kohtaantosuhde-datan yhdistämisen tähän. Tämä on itsenäisen artikkelin tasoinen tehtävä.

## Monitasoregressio: koulutuksen vaikutus työllistymiseen

Miten paljon alasta johtuvia työllistymiseroja on? Yksinkertainen multilevel-tyyppinen regressio.

Ilman yksilötasoista dataa voimme kuitenkin demonstroida logiikan aggregaatilla.

```{r}
#| label: regressio-ala

malli <- lm(tyollistyneet_5v_pct ~ aloituspaikat + ala, data = vipunen)

broom::tidy(malli) |>
  mutate(across(where(is.numeric), ~round(.x, 3)))
```

Suunta ja merkitsevyys osoittavat, että ala selittää merkittävän osan työllistymisen hajonnasta — itse aloituspaikkojen määrä ei lineaarisesti selitä työllistymistä.

## Onko "väärille aloille kouluttaminen" moraalinen kysymys?

Ei. On empiirinen ja valintaa koskeva kysymys.

Humanistisen tieteen valmistuneiden työllistyminen on keskimäärin matalampi, mutta:

- humanistit työllistyvät usein **eri aloille kuin mille opiskelivat** → tämä *voi* olla kohtaanto-ongelma, mutta yhtä hyvin **joustavuuden merkki**
- humanistisen koulutuksen tuotto ei ole vain työllistyminen vaan ajattelutaidot, demokraattinen kansalaisuus, kulttuurinen pääoma
- lyhyen aikavälin työllistymismittari ei huomioi **pitkän aikavälin urakehitystä**

Silti: jos aloituspaikkoja myönnetään jatkuvasti aloille, joiden valmistuneiden työllistyminen on selvästi keskiarvoa heikompaa, kyse on politiikkavalinnasta, ei luonnonlaista.

## Monte Carlo: Mitä jos aloituspaikat jaettaisiin uudelleen?

Simuloidaan skenaario, jossa 20 % aloituspaikoista siirretään matalan työllistymisen aloilta korkean työllistymisen aloille.

```{r}
#| label: fig-uudelleen-jako
#| fig-cap: "Simulaatio: työllistymisasteen muutos, jos aloituspaikat jaetaan uudelleen"

set.seed(2026)
n_sim <- 5000

# Nykyinen painotettu työllistymisaste
nyky <- sum(vipunen$tyollistyneet_5v_pct * vipunen$aloituspaikat) / sum(vipunen$aloituspaikat)

# Vedetään uudelleenjaon osuus tasa- tai beta-jakaumasta
# 5-25 % kaikista aloituspaikoista siirretään alimman kvartiilin aloilta ylimpään
simuloi <- function(siirto_osuus) {
  vip2 <- vipunen
  matalat <- vip2 |>
    slice_min(tyollistyneet_5v_pct, n = 3) |>
    pull(ala)
  korkeat <- vip2 |>
    slice_max(tyollistyneet_5v_pct, n = 3) |>
    pull(ala)

  siirrettava_lkm <- round(sum(vip2$aloituspaikat[vip2$ala %in% matalat]) * siirto_osuus)

  vip2 <- vip2 |>
    mutate(
      aloituspaikat_uusi = case_when(
        ala %in% matalat ~ aloituspaikat * (1 - siirto_osuus),
        ala %in% korkeat ~ aloituspaikat + siirrettava_lkm / 3,
        TRUE             ~ aloituspaikat
      )
    )

  sum(vip2$tyollistyneet_5v_pct * vip2$aloituspaikat_uusi) / sum(vip2$aloituspaikat_uusi)
}

sim_osuudet <- runif(n_sim, 0.05, 0.25)
sim_tulokset <- map_dbl(sim_osuudet, simuloi)

tibble(
  siirto = sim_osuudet,
  uusi_tyollistyminen = sim_tulokset,
  muutos = uusi_tyollistyminen - nyky
) |>
  ggplot(aes(muutos * 100)) +
  geom_histogram(bins = 40, fill = "#457b9d", colour = "white", alpha = 0.8) +
  geom_vline(xintercept = 0, linetype = "dashed") +
  labs(
    title    = "Uudelleenjaon vaikutus kokonaistyöllistymisasteeseen",
    subtitle = paste0("5-25 % aloituspaikkojen siirto matalilta aloilta korkeille\n",
                      "Nykyinen taso: ", percent(nyky, accuracy = 1)),
    x        = "Työllistymisasteen muutos (%-yksikköä)",
    y        = "Simulaatioiden määrä"
  )
```

Simulaation perusteella 5–25 % uudelleenjako nostaisi kokonaistyöllistymisastetta vain 1–3 prosenttiyksikköä. Isot hyödyt vaatisivat isoja siirtoja — joilla olisi myös iso kulttuurinen ja poliittinen hinta.

## EU-vertailu: Suomi muiden joukossa

Eurostat: employment rate of recent graduates (`edat_lfse_24`) antaa vertailukohdan.

```{r}
#| label: fig-eu-vertailu
#| fig-cap: "Vastavalmistuneiden työllisyysaste EU-maissa"

# Eurostat: employment rate recent graduates (ISCED 3-8)
eu_data <- tryCatch(
  {
    library(eurostat)
    get_eurostat("edat_lfse_24", time_format = "date") |>
      filter(
        wstatus == "EMP",
        age == "Y20-34",
        isced11 %in% c("ED3-8", "ED5-8"),
        TIME_PERIOD == max(TIME_PERIOD, na.rm = TRUE)
      ) |>
      select(geo, isced11, tyollisyysaste = values) |>
      filter(geo %in% c("FI", "SE", "DK", "NO", "DE", "NL", "EE", "EU27_2020"))
  },
  error = function(e) NULL
)

if (!is.null(eu_data) && nrow(eu_data) > 0) {
  eu_data |>
    filter(isced11 == "ED5-8") |>
    mutate(
      geo = fct_reorder(geo, tyollisyysaste),
      suomi = geo == "FI"
    ) |>
    ggplot(aes(tyollisyysaste, geo, fill = suomi)) +
    geom_col() +
    scale_fill_manual(values = c("FALSE" = "#457b9d", "TRUE" = "#e63946")) +
    labs(
      title = "Korkeakoulutettujen työllisyysaste (25–34-vuotiaat)",
      subtitle = "Eurostat edat_lfse_24",
      x = "Työllisyysaste (%)",
      y = NULL,
      fill = NULL
    ) +
    theme(legend.position = "none")
} else {
  ggplot() +
    annotate("text", x = 0, y = 0,
             label = "Eurostat-data ei saatavilla tässä ajossa") +
    theme_void()
}
```

## Yhteenveto

1. **Koulutusalojen työllistymisaste vaihtelee merkittävästi.** Ero korkeimman ja matalimman alan välillä on noin 15–20 prosenttiyksikköä.
2. **Aloituspaikkojen jakauma ei ole optimaalinen työllistymismielessä.** Osalle aloista on myönnetty enemmän aloituspaikkoja kuin työllistyminen edellyttäisi.
3. **Mutta "oikea" jakauma ei ole yksiselitteinen.** Humanistiset alat tuottavat arvoa, jota lyhytaikainen työllistymismittari ei mittaa.
4. **Simuloidut uudelleenjaot tuottavat maltillisia hyötyjä.** 5–25 % siirto nostaisi kokonaistyöllistymistä 1–3 prosenttiyksikköä.
5. **Vipusen data on tärkeä työkalu** politiikkasuosituksille — sitä kannattaa hyödyntää enemmän kuin tehdään.

> maailma on jakauma

ja koulutuksen tuotto on jakauma, joka ulottuu paljon lyhyen aikavälin työllistymistä pidemmälle.

## Lähteet

- Vipunen (opetushallinto): vipunen.fi/fi-fi
- Tilastokeskus: Työvoimatutkimus, Sijoittumispalvelu
- Eurostat: edat_lfse_24 (employment rates of recent graduates)
- Unesco: ISCED 2011 -luokituksen ohjeet
- VATT-tutkimuksia koulutuksen tuotosta

## Mitä seuraavaksi?

Osassa 7 vertailemme STEM- ja humanistisia aloja empiirisesti — palkkajakaumat, työllisyysaste, riskijakauma. Ilman ideologista vastakkainasettelua, vaan quantile regression -menetelmää käyttäen.

---

Kaipaatko analyysiä tai onko sinulla projekti, jonka haluat toteuttaa? Ota yhteyttä kristian.vepsalainen@proton.me . Olen käytettävissäsi.
