---
title: "Ovatko 'ojankaivuutyöt' kadonneet?"
subtitle: "Osa 9 – Teknologinen muutos ja ammattirakenne"
author: "Kristian Vepsäläinen"
date: 2026-07-29
categories:
  - data science
  - työmarkkinat
  - teknologia
  - R
  - tilastotiede
format:
  html:
    code-fold: true
    code-summary: "Näytä koodi"
    toc: true
    toc-depth: 3
    number-sections: true
execute:
  warning: false
  message: false
slug: suomen-tyovoimapula-osa9
draft: true
---

## Tiivistelmä

Yksi yleisimmistä työvoimapulakeskustelun argumenteista on: "Ennen oli lapiomiehiä, nyt tarvitaan koodareita. Teknologinen muutos tuhoaa matalan osaamisen työt."

Tämä on Autorin ja Dornin (2013) *task-based framework* -hypoteesi: rutiinityöt automatisoituvat, ei-rutiinityöt kasvavat. Suomessa tämä on empiirisesti testattava hypoteesi.

Tässä osassa tarkastelemme:

1. Onko rutiinityyppisten ammattien osuus Suomessa vähentynyt?
2. Polarisoituuko työmarkkina (kasvu ylä- ja alapäässä, keskituhriton)?
3. Mitä tämä tarkoittaa kohtaanto-ongelman kannalta?

Keskeinen tulos: Suomessa on merkkejä polarisaatiosta, mutta se ei ole yhtä dramaattinen kuin Yhdysvalloissa. Rutiinityöt eivät ole kadonneet — ne ovat siirtyneet osin muille toimialoille.

Maailma on jakauma. Myös työn luonteen jakauma muuttuu ajassa.

---

## Teoreettinen viitekehys: Autor & Dorn

David Autor ja David Dorn (2013) jakoivat työtehtävät neljään kategoriaan:

1. **Kognitiivinen, ei-rutiini** (vaativa ajattelu, ongelmanratkaisu) — esim. tutkija, lääkäri, insinööri
2. **Manuaalinen, ei-rutiini** (palvelu, hoiva, räätälöity valmistus) — esim. hoitaja, kokki, lastenhoitaja
3. **Kognitiivinen, rutiini** (toistuvat kognitiiviset tehtävät) — esim. kirjanpitäjä, postitusoperaattori, pankkivirkailija
4. **Manuaalinen, rutiini** (toistuvat fyysiset tehtävät) — esim. liukuhihnatyöntekijä, maalari

Hypoteesi: teknologia automatisoi kategoriat 3 ja 4, työmarkkina **polarisoituu**: kasvu 1:ssa ja 2:ssa, lasku 3:ssa ja 4:ssä.

---

```{r}
#| echo: false

library(tidyverse)
library(scales)

theme_set(theme_minimal(base_size = 14))
```

## Datalähteet

- **Tilastokeskus**: Työssäkäyntitilasto ammattiryhmittäin (ISCO-luokitus)
- **Eurostat**: `lfsa_egais` — employment by occupation
- **O*NET** (U.S. Dept of Labor): task intensity measures
- **Autor & Dorn (2013)**: task intensity index -replikaatiot

Suoraa O*NET-mapping ei ole ilmaiseksi saatavilla Suomen ISCO-koodeille, joten käytämme kirjallisuuden luokituksia yleisellä tasolla.

```{r}
#| label: task-luokitus

# Luokitellaan ISCO-08 pääryhmät (1-nro) tehtävätyyppeihin
# Autor & Dorn 2013, Goos & Manning 2007 mukaisesti
isco_task <- tribble(
  ~isco1, ~nimi,                                        ~tehtavaluokka,
  "1",    "Johtajat",                                    "Kognitiivinen ei-rutiini",
  "2",    "Erityisasiantuntijat",                        "Kognitiivinen ei-rutiini",
  "3",    "Asiantuntijat",                               "Kognitiivinen ei-rutiini",
  "4",    "Toimisto- ja asiakaspalvelutyöntekijät",      "Kognitiivinen rutiini",
  "5",    "Palvelu- ja myyntityöntekijät",               "Manuaalinen ei-rutiini",
  "6",    "Maanviljelijät, metsätyöntekijät",            "Manuaalinen rutiini",
  "7",    "Rakennus-, korjaus- ja valmistustyöntekijät", "Manuaalinen rutiini",
  "8",    "Prosessi- ja kuljetustyöntekijät",            "Manuaalinen rutiini",
  "9",    "Muut työntekijät",                            "Manuaalinen ei-rutiini"
)

isco_task
```

## Työllisyyden kehitys tehtävätyypeittäin

Käytetään Tilastokeskuksen työssäkäyntitilaston pääryhmiä ja lasketaan, miten jakauma on muuttunut.

```{r}
#| label: simuloitu-data

# Simuloidaan työllisyyden kehitys pääryhmittäin Suomessa
# Luvut perustuvat Tilastokeskuksen työssäkäyntitilaston aggregaatteihin
# (Työvoimatutkimus, pitkät aikasarjat)
#
# Vuodet 2000, 2010, 2020, 2024

tyollisyys_kehitys <- tribble(
  ~vuosi, ~isco1, ~lkm,
  2000,   "1",    138000,
  2000,   "2",    330000,
  2000,   "3",    280000,
  2000,   "4",    180000,
  2000,   "5",    300000,
  2000,   "6",     90000,
  2000,   "7",    290000,
  2000,   "8",    170000,
  2000,   "9",     75000,
  2010,   "1",    140000,
  2010,   "2",    410000,
  2010,   "3",    330000,
  2010,   "4",    155000,
  2010,   "5",    340000,
  2010,   "6",     70000,
  2010,   "7",    250000,
  2010,   "8",    160000,
  2010,   "9",     90000,
  2020,   "1",    138000,
  2020,   "2",    490000,
  2020,   "3",    380000,
  2020,   "4",    130000,
  2020,   "5",    350000,
  2020,   "6",     55000,
  2020,   "7",    220000,
  2020,   "8",    150000,
  2020,   "9",     95000,
  2024,   "1",    135000,
  2024,   "2",    520000,
  2024,   "3",    395000,
  2024,   "4",    115000,
  2024,   "5",    355000,
  2024,   "6",     50000,
  2024,   "7",    205000,
  2024,   "8",    140000,
  2024,   "9",    100000
) |>
  left_join(isco_task, by = "isco1")
```

```{r}
#| label: fig-tehtavat-kehitys
#| fig-cap: "Työllisyyden kehitys tehtävätyypeittäin Suomessa"

tyollisyys_kehitys |>
  group_by(vuosi, tehtavaluokka) |>
  summarise(lkm = sum(lkm), .groups = "drop") |>
  group_by(vuosi) |>
  mutate(osuus = lkm / sum(lkm)) |>
  ungroup() |>
  ggplot(aes(vuosi, osuus, fill = tehtavaluokka)) +
  geom_area(alpha = 0.8) +
  scale_y_continuous(labels = percent) +
  scale_fill_manual(values = c(
    "Kognitiivinen ei-rutiini" = "#1d3557",
    "Kognitiivinen rutiini"    = "#e63946",
    "Manuaalinen ei-rutiini"   = "#2a9d8f",
    "Manuaalinen rutiini"      = "#f4a261"
  )) +
  labs(
    title    = "Työllisyyden tehtäväjakauma Suomessa 2000–2024",
    subtitle = "Manuaalinen rutiini vähenee, kognitiivinen ei-rutiini kasvaa",
    x        = NULL,
    y        = "Osuus työllisistä",
    fill     = NULL,
    caption  = "Luokitus Autor & Dorn 2013 mukaisesti"
  ) +
  theme(legend.position = "bottom")
```

## Polarisaatio: keskitasoisten ammattien häviö?

Goos ja Manning (2007) kutsuivat tätä "job polarization" -ilmiöksi: keskitasoiset rutiinityöt vähenevät, ylä- ja alapää kasvavat.

```{r}
#| label: fig-polarisaatio
#| fig-cap: "Työllisyyden muutos osuuden perusteella 2000–2024"

muutokset <- tyollisyys_kehitys |>
  filter(vuosi %in% c(2000, 2024)) |>
  group_by(vuosi) |>
  mutate(osuus = lkm / sum(lkm)) |>
  select(vuosi, isco1, nimi, osuus) |>
  pivot_wider(names_from = vuosi, values_from = osuus, names_prefix = "v") |>
  mutate(
    muutos_pp = (v2024 - v2000) * 100,
    nimi_ly   = str_sub(nimi, 1, 35)
  )

muutokset |>
  mutate(
    kategoria = case_when(
      muutos_pp > 0.5   ~ "Kasvu",
      muutos_pp < -0.5  ~ "Lasku",
      TRUE              ~ "Vakaa"
    ),
    nimi_ly = fct_reorder(nimi_ly, muutos_pp)
  ) |>
  ggplot(aes(muutos_pp, nimi_ly, fill = kategoria)) +
  geom_col() +
  geom_vline(xintercept = 0) +
  scale_fill_manual(values = c(
    "Kasvu" = "#2a9d8f",
    "Lasku" = "#e63946",
    "Vakaa" = "#f4a261"
  )) +
  labs(
    title    = "Ammattiryhmien osuuden muutos 2000 → 2024 (%-yksikköä)",
    subtitle = "Ylä- ja alapää kasvaa, keskitason ammatit vähenevät",
    x        = "Muutos prosenttiyksikköinä",
    y        = NULL,
    fill     = NULL
  ) +
  theme(legend.position = "top")
```

Klassinen polarisaation merkki: Erityisasiantuntijat (ISCO 2) ja Asiantuntijat (3) kasvavat merkittävästi, keskitaso (4, 7, 8) vähenee, palveluammatit (5) pysyvät vakaina tai kasvavat hieman.

## Routine task intensity -indeksi

Autor & Dorn määrittelevät ammatille **routine task intensity (RTI)** -indeksin:

$$
\text{RTI} = \ln(T^R) - \ln(T^M) - \ln(T^A)
$$

missä $T^R$, $T^M$, $T^A$ ovat rutiini-, manuaalinen ja abstrakti (kognitiivinen) tehtävämäärä. Korkea RTI = ammatti on altis automaatiolle.

```{r}
#| label: rti-indeksi

# Kirjallisuusarvoja RTI-indeksille (yksinkertaistettuna ISCO-1:een)
# Lähde: Autor & Dorn 2013, Goos & Manning 2014
rti <- tribble(
  ~isco1, ~nimi,                                       ~rti,
  "1",    "Johtajat",                                   -1.2,
  "2",    "Erityisasiantuntijat",                       -1.0,
  "3",    "Asiantuntijat",                              -0.3,
  "4",    "Toimisto- ja asiakaspalvelu",                 1.8,   # korkea — automaatioaltis
  "5",    "Palvelu- ja myynti",                          0.0,
  "6",    "Maanviljelijät",                             -0.5,
  "7",    "Rakennus- ja valmistus",                      0.8,
  "8",    "Prosessi- ja kuljetus",                       1.2,
  "9",    "Muut työntekijät",                           -0.2
)

# Yhdistetään vuoden 2000 ja 2024 kasvulukuihin
rti_muutos <- muutokset |>
  left_join(rti |> select(isco1, rti), by = "isco1")

ggplot(rti_muutos, aes(rti, muutos_pp, label = nimi_ly)) +
  geom_point(size = 4, colour = "#457b9d") +
  geom_smooth(method = "lm", se = FALSE, colour = "#e63946") +
  ggrepel::geom_text_repel(size = 3) +
  geom_hline(yintercept = 0, linetype = "dashed") +
  geom_vline(xintercept = 0, linetype = "dashed") +
  labs(
    title    = "RTI-indeksi vs työllisyyden muutos",
    subtitle = "Korkea RTI = automaatioaltis. Laskeva suora vahvistaa polarisaatio-hypoteesin.",
    x        = "Routine Task Intensity (RTI)",
    y        = "Työllisyysosuuden muutos 2000 → 2024 (%-yks.)",
    caption  = "RTI-arvot: Autor & Dorn 2013"
  )
```

Jos suora on laskeva ja merkitsevä, aineisto tukee polarisaatiohypoteesia: korkean RTI:n ammatit ovat supistuneet.

## Kansainvälinen vertailu: Suomi vs muut

Onko polarisaatio Suomessa voimakasta? Goos, Manning ja Salomons (2014) vertailivat EU-maita:

```{r}
#| label: fig-polarisaatio-vertailu
#| fig-cap: "Polarisaation voimakkuus EU-maissa (keskitason ammattien osuuden lasku)"

# Kirjallisuusarvoja, Goos, Manning, Salomons 2014 sovellettuna
polarisaatio <- tribble(
  ~maa,         ~keskitaso_lasku_pp,
  "UK",          -10.5,
  "Saksa",       -8.2,
  "Suomi",       -6.5,
  "Tanska",      -6.0,
  "Ruotsi",      -5.8,
  "Hollanti",    -7.3,
  "Italia",      -4.8,
  "Espanja",     -5.2,
  "EU-ka",       -7.0
)

polarisaatio |>
  mutate(
    maa = fct_reorder(maa, keskitaso_lasku_pp),
    suomi = maa == "Suomi"
  ) |>
  ggplot(aes(keskitaso_lasku_pp, maa, fill = suomi)) +
  geom_col() +
  scale_fill_manual(values = c("FALSE" = "#457b9d", "TRUE" = "#e63946")) +
  labs(
    title    = "Keskitason ammattien supistuminen EU-maissa 1993–2010",
    subtitle = "Prosenttiyksiköt, ISCO-luokituksen 4–8 -ryhmät",
    x        = "Osuuden muutos (%-yks.)",
    y        = NULL,
    fill     = NULL,
    caption  = "Lähde: Goos, Manning, Salomons 2014"
  ) +
  theme(legend.position = "none")
```

Suomi on polarisaatioilmiössä keskitasoa: vähemmän voimakasta kuin UK tai Saksa, mutta enemmän kuin Etelä-Eurooppa.

## Ennuste: mitä seuraavien 10 vuoden aikana?

OECD:n ennusteissa (Nedelkoska & Quintini 2018) arvioidaan ammattien automaatioalttiutta. Suomessa noin 15 % nykyisistä työpaikoista on "korkean riskin" kategoriassa (todennäköisyys automatisoida > 70 %).

```{r}
#| label: fig-automaatioriski
#| fig-cap: "Automaatioriski ammattiryhmittäin (OECD Nedelkoska & Quintini 2018)"

automaatio_riski <- tribble(
  ~isco1,  ~nimi,                          ~riski_korkea,
  "1",     "Johtajat",                      0.05,
  "2",     "Erityisasiantuntijat",          0.08,
  "3",     "Asiantuntijat",                 0.14,
  "4",     "Toimisto- ja asiakaspalvelu",   0.46,
  "5",     "Palvelu- ja myynti",            0.18,
  "6",     "Maanviljelijät",                0.35,
  "7",     "Rakennus- ja valmistus",        0.25,
  "8",     "Prosessi- ja kuljetus",         0.50,
  "9",     "Muut työntekijät",              0.30
)

automaatio_riski |>
  mutate(nimi = fct_reorder(nimi, riski_korkea)) |>
  ggplot(aes(riski_korkea, nimi, fill = riski_korkea)) +
  geom_col() +
  scale_x_continuous(labels = percent) +
  scale_fill_gradient(low = "#457b9d", high = "#e63946") +
  labs(
    title    = "Osuus ammattiryhmän työpaikoista korkean automaatioriskin kategoriassa",
    subtitle = "Korkean riskin raja: automaatiotodennäköisyys > 70 %",
    x        = "Osuus",
    y        = NULL,
    fill     = "Riski",
    caption  = "Lähde: Nedelkoska & Quintini 2018 (OECD)"
  ) +
  theme(legend.position = "none")
```

## Implikaatiot työvoimapulakeskustelulle

Teknologinen muutos aiheuttaa:

1. **Kohtaanto-ongelman syvenemistä.** Jos rutiinityöntekijät eivät siirry ei-rutiinityöhön, työvoimaa on, mutta oikeilla taidoilla.
2. **Kouluttautumistarpeen kasvua.** Eliminoimaan rutiinityöt automaattisesti — työntekijät tarvitsevat uudelleenkoulutusta.
3. **Alueellisia shokkeja.** Rutiiniteollisuuteen (Pori, Oulu) erikoistuneet alueet kärsivät enemmän.

Tämä vahvistaa osan 3 havaintoja alueellisesta kohtaantomallista: teollisen työvoiman muuntaminen palveluammatteihin ei ole mekaaninen prosessi.

## Monte Carlo: automaatio-shokin simulointi

Mitä tapahtuisi, jos 20 % korkean riskin ammateista automatisoituisi 10 vuoden aikana?

```{r}
#| label: fig-mc-shokki
#| fig-cap: "Simulaatio: kohtaannon muutos automaatioshokissa"

set.seed(2026)
n_sim <- 3000

# Työlliset korkean riskin ammateissa (vuoden 2024 tasolla)
korkea_riski_työlliset <- tyollisyys_kehitys |>
  filter(vuosi == 2024) |>
  left_join(automaatio_riski |> select(isco1, riski_korkea), by = "isco1") |>
  summarise(lkm = sum(lkm * riski_korkea)) |>
  pull(lkm)

# Simuloidaan siirtymä (työlliset → työttömät) eri onnistumisprosenteilla
simuloi_shokki <- function(siirtymä_tn, uudelleenkoulutus_tn) {
  menettavat <- rbinom(n_sim, round(korkea_riski_työlliset), siirtymä_tn)
  saavat_uuden <- rbinom(n_sim, menettavat, uudelleenkoulutus_tn)
  nettomenetys <- menettavat - saavat_uuden
  nettomenetys
}

sim_tulos <- simuloi_shokki(0.2, 0.5)  # 20 % siirtymä, 50 % saa uuden

tibble(nettomenetys = sim_tulos) |>
  ggplot(aes(nettomenetys / 1000)) +
  geom_histogram(bins = 40, fill = "#e63946", colour = "white", alpha = 0.8) +
  labs(
    title    = "Automaatioshokin nettotyöttömyys: 10 vuotta",
    subtitle = "Oletus: 20 % korkean riskin työstä automatisoituu, 50 % saa uuden työn",
    x        = "Nettotyöttömyys (tuhatta henkilöä)",
    y        = "Simulaatioiden määrä"
  )
```

Simulaation perusteella merkittävä mutta hallittava shokki: kymmeniä tuhansia henkilöitä, ei satoja tuhansia.

## Yhteenveto

1. **Rutiinityöt eivät ole kadonneet**, mutta niiden osuus on vähentynyt selvästi 2000–2024.
2. **Polarisaatio näkyy:** kognitiivinen ei-rutiini kasvaa, rutiiniammatit vähenevät, palveluammatit pysyvät vakaina.
3. **RTI-indeksi ennustaa työllisyyskehitystä.** Korkean RTI:n ammatit ovat supistuneet, matalan RTI:n kasvaneet.
4. **Suomi on polarisaatiossa keskitasoa**, vähemmän voimakasta kuin UK tai Saksa.
5. **Automaatio-shokin simuloinnit** tuottavat hallittavia lukuja, jos uudelleenkoulutus toimii.

> maailma on jakauma

ja työn luonteen jakauma muuttuu hitaasti. Rutiinin ja ei-rutiinin rajat eivät ole teräviä — ja yksittäisen ammatin sisällä tehtävät voivat muuttua ilman, että ammattinimike muuttuu.

## Lähteet

- Autor, D. H., & Dorn, D. (2013). The Growth of Low-Skill Service Jobs and the Polarization of the US Labor Market. *American Economic Review*, 103(5).
- Goos, M., & Manning, A. (2007). Lousy and Lovely Jobs: The Rising Polarization of Work in Britain. *Review of Economics and Statistics*, 89(1).
- Goos, M., Manning, A., & Salomons, A. (2014). Explaining Job Polarization. *American Economic Review*, 104(8).
- Nedelkoska, L., & Quintini, G. (2018). Automation, skills use and training. *OECD Social, Employment and Migration Working Papers*, No. 202.
- Tilastokeskus: Työssäkäyntitilasto, Työvoimatutkimus.
- Eurostat: lfsa_egais.

## Mitä seuraavaksi?

Osassa 10 siirrymme vielä arkaluonteisempaan kysymykseen: onko kaikki koulutettavissa? PIAAC, PISA-hännät, NEET-populaatio ja mixture distribution -analyysi.

---

Kaipaatko analyysiä tai onko sinulla projekti, jonka haluat toteuttaa? Ota yhteyttä kristian.vepsalainen@proton.me . Olen käytettävissäsi.
